<!-- ========================================= -->
<!-- Chapter: 26-quasi-experimental.Rmd -->
<!-- ========================================= -->


# 준실험 방법론 (Quasi-Experimental Methods) {#sec-quasi-experimental}

무작위 배정 실험(Randomized experiments)은 인과추론의 표준(Gold standard)입니다. 그러나 응용 연구자들에게 중요한 대부분의 환경(국가 정책, 마케팅 캠페인, 규제 판결, 대대적인 조직 개편 평가 등)에서 실험을 실행하는 것은 비현실적이거나 비윤리적이거나 정치적으로 불가능합니다. 가계별로 세율을 무작위로 할당하거나, 국가별로 봉쇄 조치를 무작위로 시행하거나, 공장별로 해고를 무작위로 배정할 수는 없습니다. 본 파트에서 다루는 방법론들은 세상이 우리가 선호하는 연구 설계에 온전히 협조하기를 거부할 때 이를 해결하기 위해 존재합니다.

준실험 방법론(Quasi-experimental methods)은 이러한 제약을 인정하고 보다 현실적인 질문을 던집니다: 자연, 역사, 또는 제도가 무작위 배정과 *유사한* 변이를 제공할 때, 우리는 인과 효과에 가까운 값을 복원할 수 있는가? 이에 대한 답은 조건부 '그렇다'입니다. 이전 파트의 실험 설계 기초를 바탕으로, 관찰 데이터(주로 처치 전후 측정치 포함)를 활용하고 무작위 배정을 모방하는 자연 발생적이며 외생적인 변이(Exogenous variation)를 활용하는 전략들을 살펴볼 것입니다. 이를 통해 얻는 이점은 현실적인 환경에서 대규모 개입의 실제 효과를 연구할 수 있다는 점입니다. 반면 그 대가는 설계상 보장되는 것이 아니라 논증을 통해 설득해야 하는 일련의 식별 가정(Identifying assumptions)을 감수해야 하며, 추정치가 일반화될 수 있는 범위에 대해 보다 신중한 태도를 취해야 한다는 점입니다.

이어지는 모든 장을 읽을 때 염두에 두어야 할 몇 가지 고려사항이 있습니다:

첫 번째는 **대표성(Representativeness)**입니다. 준실험은 특정 주(State)의 정책, 특정 기업의 조직 개편, 특정 코호트의 자격 요건 구간 등 고유한 특정 환경을 활용합니다. 따라서 추정치는 일차적으로 해당 환경에 대한 답입니다. 이것이 다른 맥락으로 외삽(Extrapolate)될 수 있는지, 그리고 어떻게 외삽될 수 있는지는 별개의 문제이며 연구자들이 종종 간과하는 부분입니다.

두 번째는 [**연구 설계의 한계(Limitations of the design)**](#sec-limitations-of-quasi-experiments)입니다. 각 방법론은 평행 추세(Parallel trends), 연속성(Continuity), 배제 제약(Exclusion), 조건부 독립성(Unconfoundedness) 등 직접적으로 검증할 수 없는 식별 가정에 기초합니다. 사전 추세 검정, 위약 검정, 민감도 분석은 이러한 가정을 *더 그럴듯하게* 만들 수는 있지만 증명할 수는 없습니다. 준실험 연구를 읽을 때 갖추어야 할 유용한 습관은 다음과 같이 자문하는 것입니다: *만약 이 추정치가 편향되어 있다면, 어떤 조건이 참이어야 하는가?*

세 번째는 **구조 모델과의 통합(Integration with structural models)**입니다. 축약형(Reduced-form) 준실험 추정치는 특정 환경에서 개입이 평균적으로 어떠한 영향을 미쳤는지를 알려줍니다. 하지만 그 자체로는 왜 그런 효과가 나타났는지, 어떤 기전을 통해서인지, 혹은 실제로 시행되지 않은 반사실적 정책하에서는 어떤 일이 일어날지를 알려주지 않습니다. 준실험 추정치를 구조 모델 또는 이론 모델과 결합하는 것(예: 신뢰할 수 있는 축약형 모멘트에 맞추어 모델을 캘리브레이션하는 것)은 현대 실증 연구에서 가장 생산적인 방향 중 하나입니다; @anderson2015growth, @einav2010beyond, @chung2014bonuses 는 본 장과 함께 읽기에 매우 유용한 예시들입니다.

이러한 도구들은 현재 경제학, 마케팅, 정치학, 공중보건학 전반의 응용 연구뿐만 아니라 대기업 내부 데이터 과학 팀에서도 핵심적인 역할을 담당하고 있습니다. 개념적 메커니즘은 모든 영역에서 동일합니다. 핵심 기술은 이를 올바른 환경에 적절히 적용하는 데 있습니다.

<!-- Great resources for causal inference include: -->

<!-- -   [Causal Inference Mixtape](https://mixtape.scunning.com/introduction.html) -->

<!-- -   [Recent Advances in Micro](https://christinecai.github.io/PublicGoods/applied_micro_methods.pdf) -->

<!-- The following R packages are useful for implementing quasi-experimental methods: -->

<!-- -   [Econometrics](https://cran.r-project.org/web/views/Econometrics.html): Covers a broad range of econometric techniques. -->

<!-- -   [Causal Inference](https://cran.r-project.org/web/views/CausalInference.html): Provides tools for estimating causal effects under different identification assumptions. -->

------------------------------------------------------------------------

## 준실험에서의 식별 전략 (Identification Strategy in Quasi-Experiments)

준실험에는 무작위 배정이 제공하는 인과성에 대한 형식적 통계적 증명이 결여되어 있습니다. 무작위 배정은 처치 집단과 미처치 집단의 비교 가능성을 설계 자체의 고유한 속성으로 만듭니다. 그러나 무작위 배정을 포기하는 순간, 비교 가능성은 당연시되는 것이 아니라 논증되어야 합니다. 연구의 궁극적인 신뢰성은 가정한 통제 변수들이 주어졌을 때 활용되는 변이가 진정으로 무작위 배정에 준하는가(As good as random)에 대해 독자를 설득할 수 있는지에 달려 있습니다. 독자는 합리적인 회의론을 가질 권리가 있으며, 훌륭한 연구는 그러한 회의론을 미리 예상합니다.

방어 가능한 식별 전략은 거의 항상 세 가지 기둥에 기초합니다. 첫째는 외생적 변이가 *어디서* 비롯되었는지, 즉 단위 스스로가 조작하지 않은 세상의 어떤 특징 때문에 일부 단위는 처치를 받고 다른 단위는 받지 않았는지에 대한 설명입니다. 둘째는 그 변이가 오직 제안된 경로를 통해서만 결과에 영향을 미친다는 논증이며, 이를 통해 동일한 충격의 다른 파생적 결과가 혼입되지 않았음을 보장합니다. 셋째는 단위 수준의 인과추론이 단위 간 처치 파급 시 무너지기 때문에, 한 단위의 처치가 다른 단위의 결과에 영향을 미치지 않는지 확인하는 것입니다.

1.  외생적 변이의 원천(Sources of Exogenous Variation): 변이는 어디서 오며, 왜 결과의 관찰되지 않은 결정요인과 무관하다고 볼 수 있는가? 이 기둥은 제도적 지식(Institutional knowledge)에 크게 의존합니다: 결과와 무관한 이유로 통과된 정책, 추첨(Lottery), 불연속적 자격 기준, 예상치 못한 기상 이변 충격, 행정적 특이성 등이 이에 해당합니다. 저자는 설득력 있는 논리를 펼칠 수 있을 만큼 해당 환경을 잘 알고 있어야 하며, 그 논리는 합리적인 반론을 견뎌내야 합니다.
2.  배제 제약(Exclusion Restriction): 변이가 외생적이라 하더라도 여러 경로를 통해 결과에 영향을 미칠 수 있습니다. 배제 제약은 변이가 *오직* 관심 있는 처치 경로를 통해서만 결과에 도달한다는 주장입니다. 다른 대안적 경로를 배제하기 위해서는 대개 이론적 근거, 위약 결과(Placebo outcomes)에 대한 반증 검정(Falsification tests), 그리고 신중한 제도적 논증이 결합되어야 합니다.
3.  [안정적 단위 처치 가치 가정(SUTVA)](#sec-sutva): 단위 $i$의 결과는 단위 $i$ 자신의 처치에만 의존하며, 다른 단위의 처치에는 영향을 받지 않습니다. 파급 효과(Spillovers), 동료 효과(Peer effects), 균형 반응(Equilibrium responses)은 모두 이 가정을 위배합니다. SUTVA는 [다음 절](#sec-sutva)에서 명시적으로 다루어지지만, 모든 설계의 기저에 내재되어 있습니다.

모든 준실험 방법론은 *통계적 검정력(Statistical power)*과 *외생성 가정에 대한 지지(Support for exogeneity)* 사이의 트레이드오프를 수반합니다. 변이의 원천이 깔끔할수록 이를 활용하는 데이터의 범위는 좁아집니다: [회귀 단절(RD)](#sec-regression-discontinuity) 설계는 기준점에서 먼 관측치를 버리고, [도구 변수(IV)](#sec-instrumental-variables) 설계는 도구 변수에 의해 유도되지 않은 처치 변이를 제거하며, [이중차분법(DiD)](#sec-difference-in-differences) 설계는 수준(Level) 차이를 무시하고 오직 차분(Difference)만을 사용합니다. 즉, 정보를 희생하여 신뢰성을 확보하는 것입니다. 전체 표본을 모두 사용하면서 깔끔한 인과 효과를 주장하는 연구는 대부분 명시하지 않은 강한 가정에 의존하고 있을 가능성이 큽니다.

### 추론에 관한 실무적 고려사항 (Practical Notes on Inference)

이어지는 거의 모든 장에서 반복해서 등장하는 몇 가지 실무적 핵심 사항들이 있습니다. 각각은 사소해 보이지만 다운스트림에 큰 영향을 미치며, 심사자가 뒤늦게 지적하기 쉬운 유형의 문제들입니다. 아래 목록이 모든 것을 포괄하지는 않으며, 각 방법론을 진행하면서 특정 설계에 고유한 추가 고려사항들이 계속해서 제시될 것입니다.

-   $R^2$는 인과적 신뢰성의 척도가 아닙니다. $R^2$가 0.9인 회귀 모델도 심각하게 편향될 수 있으며, $R^2$가 0.05인 회귀 모델도 깔끔한 인과 효과를 식별할 수 있습니다. 중요한 것은 설명변수의 변이가 외생적인가이지, 모델이 결과 변수의 분산을 얼마나 많이 설명하는가가 아닙니다. @ebbes2011sense 는 이에 대한 대표적인 경고입니다. 심사자가 더 높은 $R^2$를 요구하는 경우가 종종 있으나, 이는 잘못된 요구입니다.

-   표준오차의 군집화(Clustering)는 설계의 문제이지, 결과를 입맛대로 고르기 위한 낚시(Fishing expedition)가 아닙니다. 군집화 단위는 처치가 배정된 수준이나 설계상 관측치들이 상관관계를 가질 수 있는 수준을 반영해야 합니다. 더 유리한 $p$-값을 얻기 위해 임의로 선택되어서는 안 됩니다. @abadie2023should 는 설계 기반의 군집화 논리를 엄밀하게 정립하였으므로 군집화를 적용하기 전 반드시 숙지해야 합니다.

-   소표본에서는 군집-로버스트 분산 추정량(Cluster-robust variance estimator)이 하향 편향되며, 와일드 부트스트랩(Wild bootstrap)이 표준적인 보정 방법입니다 [@cameron2008bootstrap; @cai2022implementation]. 여기서 "소표본"은 군집 수가 대략 30개 미만인 경우를 의미할 수 있으며, 이는 주(State) 수준의 정책 연구에서 매우 흔하게 발생합니다. 이러한 환경에서는 요청받을 때까지 기다리지 말고 와일드 부트스트랩을 기본적으로 적용해야 합니다.

-   가능한 한 결과 변수, 통제 변수, 하위 그룹을 사전에 명시(Pre-specify)하십시오. 준실험 설계는 재무작위화할 수는 없지만, 수많은 사양에 걸쳐 여러 번 재분석될 수 있으며, 분석가의 선택은 결과 $p$-값에 그대로 반영됩니다. 비공식적인 형태라도 결과를 확인하기 전에 작성된 사전 분석 계획(Pre-analysis plan)은 의도치 않은 사양 탐색(Specification searching)을 방어하는 가장 경제적인 수단이며, 신뢰할 수 있는 탐색적 분석과 유의성을 위해 은밀히 조정된 분석을 구분 짓는 기준이 됩니다.

-   $p$-값뿐만 아니라 효과 크기(Effect sizes)를 함께 보고하십시오. 통계적 유의성과 경제적 유의성은 동일하지 않으며, 매우 정밀하게 추정된 미세한 효과는 실질적인 의미가 없더라도 통계적으로 유의할 수 있습니다. 독자가 방향성뿐만 아니라 크기를 판단할 수 있도록 점추정치와 신뢰구간을 결과 변수의 단위(또는 기준선 평균 대비 백분율)로 항상 제시해야 합니다.

-   [나쁜 통제 변수(Bad controls)](#sec-controls)를 주의하십시오. 통제 변수를 무조건 많이 추가하는 것이 항상 안전한 방어책은 아닙니다. 처치 자체에 의해 영향을 받는 변수, 충돌 변수(Collider), 또는 매개 변수(Mediator)를 조건부로 통제하면 편향을 제거하기는커녕 오히려 편향을 유발할 수 있습니다. DAG 기반의 엄격한 원칙은 후보 인과 구조로부터 조정 집합(Adjustment set)을 도출하고, 그 외의 공변량을 추가하려는 유혹을 억제하는 것입니다.

------------------------------------------------------------------------

## 인과 기전의 확립 (Establishing Mechanisms)

인과 효과를 식별하는 것은 실증 연구 프로젝트의 끝이 아니라 시작입니다. 직업 훈련 프로그램이 평균적으로 소득을 증가시킨다는 사실을 아는 것은 유용하지만, 여전히 더 본질적인 질문들이 남아 있습니다: 소득이 증가한 이유가 참가자들이 시장성 있는 기술을 습득했기 때문인가, 프로그램이 고용주에게 성실성을 알리는 신호 역할을 했기 때문인가, 사람들을 더 밀집된 노동 시장으로 이동시켰기 때문인가, 아니면 이 세 가지의 결합 때문인가? 그 효과는 프로그램이 없었다면 가장 어려움을 겪었을 근로자들에게 집중되었는가, 아니면 프로그램이 가장 덜 필요했던 이들에게 나타났는가? 기전(Mechanism)이 뒷받침되지 않은 추정치는 외삽하기 어렵고, 개선하기 어려우며, 이후 이어지는 정책 논의에서 방어하기 어렵습니다.

기전과 관련된 가장 흔한 두 가지 질문은 처치가 *어떻게(How)* 작용하는가와 *누구를 위해(For whom)* 작용하는가입니다. 전자는 총효과를 중간 변수를 거쳐 전달되는 부분과 그렇지 않은 부분으로 분해하는 [**매개 분석(Mediation analysis)**](#sec-mediation-analysis-explaining-the-causal-pathway)의 영역입니다. 후자는 처치 효과가 하위 그룹 전반에 걸쳐 균일한지 아니면 특정 식별 가능한 그룹에 집중되는지를 묻는 [**조절 분석(Moderation analysis)**](#sec-moderation-analysis-for-whom-or-under-what-conditions)의 영역입니다. 둘 다 유용하지만, 둘 다 잘못 해석되기 쉽습니다. 본 절의 나머지 부분에서는 각각이 제공할 수 있는 것과 어디서 주로 한계에 부딪히는지를 살펴봅니다.

------------------------------------------------------------------------

### 매개 분석: 인과 경로의 설명 (Mediation Analysis: Explaining the Causal Pathway) {#sec-mediation-analysis-explaining-the-causal-pathway}

매개 분석은 처치와 결과 사이의 블랙박스를 열고자 합니다. 구체적으로는 처치 $T$가 결과 $Y$에 미치는 영향이 *매개 변수(Mediator)*라 불리는 중간 변수 $M$을 거쳐 전달되는지를 묻습니다. 이때 총효과는 $M$을 거치지 않고 $T$에서 $Y$로 직접 전달되는 **직접 효과(Direct effect)**와 $T \to M \to Y$ 경로로 전달되는 **간접 효과(Indirect effect)**로 분해됩니다:

-   $T$ = 처치 (Treatment),
-   $M$ = 매개 변수 (Mediator),
-   $Y$ = 결과 (Outcome),

개념적 분해는 다음과 같습니다:

$$
\underbrace{\text{Total effect of } T \text{ on } Y}_{T \to Y} \;=\; \underbrace{\text{Direct effect}}_{T \to Y \text{ not through } M} \;+\; \underbrace{\text{Indirect effect}}_{T \to M \to Y}.
$$

이 분해는 단순해 보이지만, 식별 문제는 결코 단순하지 않습니다. 각 부분을 인과적으로 해석하려면 **두 단계**의 무작위 배정에 준하는 변이가 필요합니다: 하나는 $T$의 외생적 변이를 제공하고, 다른 하나는 $T$가 주어졌을 때 $M$의 외생적 변이를 제공해야 합니다. 이에 대한 표준적인 형식적 버전이 바로 **순차적 무시가능성(Sequential ignorability)**입니다: 처치는 무조건적으로(또는 기준선 공변량 조건부로) 무작위 배정에 준해야 하며, *동시에* 매개 변수는 처치와 공변량이 주어졌을 때 무작위 배정에 준해야 합니다 [@imai2010general]. 두 번째 조건이 매우 까다롭습니다. 대부분의 관찰 연구에서 $M$을 유발하는 요인은 $Y$도 함께 유발하므로, 추정된 간접 효과는 **매개체-결과 교란(Mediator-outcome confounding)**에 의해 오염되기 쉽습니다.

일반적으로 몇 가지 추정 전략이 사용되며, 방어해야 하는 가정의 강도가 높아지는 순서대로 아래에 나열합니다.

첫 번째는 **@imai2010general 의 인과적 매개 프레임워크**로, 순차적 무시가능성하에서 평균 직접 효과와 간접 효과의 비모수적 추정량을 제공합니다. 주된 이점은 특정 함수 형태를 가정할 필요가 없다는 점입니다. 반면 주된 대가는 가정을 직접 검증할 수 없다는 점이며, 따라서 결론을 뒤집기 위해 관찰되지 않은 매개체-결과 교란이 얼마나 강해야 하는지를 보여주는 민감도 분석과 결합할 때 가장 유용합니다.

두 번째는 매개 방정식과 결과 방정식을 순차적으로 적합하는 **2단계 회귀 접근법(Two-stage regression approach)**입니다:

$$
\begin{aligned}
M_i &= \alpha + \tau\, T_i + \varepsilon_i, \\
Y_i &= \beta + \gamma\, T_i + \delta\, M_i + \eta_i.
\end{aligned}
$$

곱 $\tau \cdot \delta$를 간접 효과로, $\gamma$를 직접 효과로 해석합니다. 이는 전통적인 "바론-케니(Baron-Kenny)" 방식입니다. 빠르고 직관적이지만, $M_i$가 $\eta_i$와 상관될 때, 즉 관찰되지 않은 매개체-결과 교란이 존재할 때마다 편향됩니다. 2단계 회귀는 인과적 분해가 아닌 1차적인 기술적 설명으로 취급해야 합니다.

세 번째는 **도구 변수 매개 분석(Instrumental-variable mediation)**으로, ($T$를 통제한 후) 오직 $M$을 통해서만 $Y$에 영향을 미치는 도구 변수를 찾는 방법입니다. 제대로 수행된다면 매개 경로에 대한 신뢰할 수 있는 LATE를 제공합니다. 그러나 잘못 수행되면 인위적인 허상(Artifact)을 정밀하게 추정하는 결과를 낳기 쉽습니다. 주된 난점은 다른 경로를 통해 $T$의 도구 변수가 되지 않으면서 $M$에만 작용하는 도구 변수를 찾는 것입니다.

매개 질문은 모든 분야에서 나타납니다. 마케팅: 광고가 매출을 올린 이유가 브랜드 인지도를 높였기 때문인가, 아니면 다른 이유인가? 교육: 튜터링 프로그램이 시험 점수를 올린 이유가 출석률을 개선해서인가, 동기를 부여해서인가, 부모의 관심을 유도해서인가? 노동경제학: 직업 훈련이 임금을 올린 이유가 기술을 축적해서인가, 근로자를 더 적합한 일자리로 매칭해서인가, 대조군에 대한 낙인 효과 때문인가?

> 주의. 매개 분석은 실증 연구에서 가장 남용되는 도구 중 하나입니다. 수학적 전개는 성립하지만, 식별은 거의 성립하지 않습니다. 연구에서 매개 변수를 무작위화하지 않았다면, 도출된 모든 분해를 기술적인 것으로 취급하고, 민감도 분석을 보고하며, 이론적 논증을 결합하십시오. 과도한 가정에 의존한 정밀한 분해보다 정직한 기전 설명이 뒷받침된 깔끔한 총효과가 훨씬 더 큰 설득력을 갖습니다.

------------------------------------------------------------------------

### 조절 분석: 누구를 위해, 어떤 조건에서 작용하는가? (Moderation Analysis: For Whom or Under What Conditions?) {#sec-moderation-analysis-for-whom-or-under-what-conditions}

매개가 처치가 *어떻게* 작용하는지를 묻는다면, 조절은 처치가 *언제*, *누구를 위해* 작용하는지를 묻습니다. 동일한 개입이라도 한 하위 그룹에서는 결과를 크게 개선하지만 다른 그룹에서는 거의 효과가 없을 수 있으며, 하위 그룹들을 통합한 평균 효과는 이러한 이질성을 완전히 가려버릴 수 있습니다. 조절 분석은 이를 표면화하기 위한 툴킷입니다.

조절을 이끄는 질문은 구체적입니다: 성별, 소득, 지역, 또는 초기 결과 상태에 따라 효과가 다른가? 프로그램이 고위험 참가자에게 더 효과적인가, 아니면 어차피 잘했을 조기 수용자에게 더 효과적인가? 처치가 밀집된 도시 노동 시장에서는 작동하지만 희소한 농촌 시장에서는 작동하지 않는가? 정직한 조절 분석은 "프로그램이 소득을 4% 증가시켰다"는 결과와 "프로그램이 이전 실업 기간이 있던 근로자의 소득을 12% 증가시켰고 다른 근로자에게는 유의한 효과가 없었다"는 결과를 구분 짓는 요소이며, 동일한 데이터셋으로부터 도출되는 완전히 다른 정책적 함의를 보여줍니다.

실무에서는 몇 가지 추정 전략이 주로 사용됩니다. **하위 그룹 분석(Subgroup analysis)**은 각 하위 그룹 내에서 효과를 개별적으로 재추정하고 그 결과를 비교하는 단순한 방식입니다. 투명하고 설명하기 쉽지만, 두 가지 실수의 위험이 있습니다: 노이즈가 낀 추정치를 정밀한 것처럼 비교하는 것과, 데이터를 너무 많은 하위 그룹으로 쪼개어 우연히 "유의한" 차이가 나타나게 만드는 것입니다. 하위 그룹을 사전에 명시하고 다중 검정 보정을 적용하는 것이 표준적인 원칙입니다(아래 자연 실험 절 참조).

**상호작용 모델(Interaction models)**은 처치-조절 변수 간 상호작용 항을 포함하여 단일 회귀 모델 내에 조절 변수를 포함합니다:

$$
Y_{it} = \alpha + \beta_1 T_{it} + \beta_2 Z_i + \beta_3 (T_{it} \times Z_i) + \varepsilon_{it},
$$

여기서 $Z_i$는 조절 변수(예: 고소득 지표)입니다. 계수 $\beta_3$은 두 그룹 간 처치 효과의 차이이며, $\beta_1$은 기준 그룹(Reference group)에 대한 처치 효과입니다. 여기서 가장 흔한 오류는 $\beta_1$을 "처치 효과"로 읽는 것입니다. 이는 오직 $Z_i = 0$일 때만 처치 효과입니다. 항상 주효과와 상호작용 효과를 결합하여 해석하고, $Z_i$의 관련 범위 전반에 걸친 한계 효과(Marginal effects)를 플롯해야 합니다.

**조절 효과를 포함한 이중차분법(DiD with moderation)**은 3원 상호작용(Three-way interaction)을 사용하여 이를 패널 데이터 환경으로 확장합니다:

$$
Y_{it} = \alpha + \beta_1 \text{Post}_t + \beta_2 \text{Treat}_i + \beta_3 Z_i + \beta_4 (\text{Post}_t \times \text{Treat}_i) + \beta_5 (\text{Post}_t \times \text{Treat}_i \times Z_i) + \varepsilon_{it}.
$$

이제 $\beta_4$는 기준 조절 그룹에 대한 DiD 효과이고, $\beta_5$는 그룹 간 *DiD 효과의 차이(Difference in DiDs)*입니다. 이전과 마찬가지로 평행 추세 가정은 $Z_i$의 각 값 내에서 개별적으로 적용되며, 처치가 도입되기 전부터 하위 그룹 간 사전 추세가 달랐다면 조절 분석은 무너질 수 있습니다.

세 가지 전략 모두에서 **시각화는 선택이 아닌 필수**입니다. 신뢰대(Confidence bands)와 함께 $Z_i$ 값에 따른 처치 효과를 보여주는 한계 효과 플롯은 어떠한 회귀 계수 표보다 조절 효과를 정직하게 전달합니다. 그룹별 개별 회귀선을 보여주는 상호작용 플롯은 하위 그룹 이질성을 한눈에 파악할 수 있게 합니다. $\beta_5$와 그 $p$-값만을 표로 제시하는 것은 동일한 분석을 직접 수행해보지 않은 독자를 오도할 수 있습니다.

표 \@ref(tab:quasi-exp-mech-approach)는 위에서 논의한 세 가지 기전 분석 접근법(매개 분석, 하위 그룹 분석, 상호작용 항)의 목표, 핵심 가정, 일반적인 위험 요소를 요약하여 질문에 적합한 도구를 매칭할 수 있도록 돕습니다.

| **접근법** | **목표** | **핵심 가정** | **일반적인 위험 요소** |
|-------------------|---------------------------------|-------------------------------------------------|--------------------------------------------|
| 매개 분석 (Mediation) | 중간 변수 식별 | 순차적 무시가능성, 누락된 교란요인 없음 | 매개 변수가 내생적일 수 있음 |
| 하위 그룹 분석 (Subgroup Analysis) | 그룹별 효과 추정 | 충분한 표본 크기, 균형 잡힌 공변량 | 불균형으로 인한 허위 차이 발생 |
| 상호작용 항 (Interaction Terms) | 조건부 효과 추정 | 올바른 모델 사양 | 비유의한 항의 잘못된 해석 |

Table: (\#tab:quasi-exp-mech-approach) 기전 분석 접근법.

------------------------------------------------------------------------

매개와 조절은 실증 추정치와 이론을 연결하는 상호보완적인 다리 역할을 합니다. 매개는 추정치를 처치가 어떻게 변화를 이끌어내는가에 대한 설명인 *과정 이론(Process theories)*과 연결하며, 조절은 처치가 언제 누구에게 작동하는가에 대한 설명인 *조건 이론(Contingency theories)*과 연결합니다. 완전한 실증 논문에서 두 가지를 모두 다루기는 어렵지만, 자신의 연구가 둘 중 어느 쪽에 집중하고 있는지를 명확히 인식하는 것이 정직한 연구 프레이밍을 유지하는 길입니다. 응용 비즈니스 연구에서 실무적 가치는 직접적입니다: 매개는 제품 및 개입 설계를 안내(효과를 얻기 위해 어떤 채널에 투자해야 하는가?)하는 반면, 조절은 타겟팅과 개인화를 안내(어떤 고객에게 집중해야 하는가?)합니다. 예를 들어 고객 유지 실험에서 매개 분석을 통해 고객 만족도가 충성도 프로그램을 통해 갱신율을 높이는 경로임을 보여주고, 조절 분석을 통해 이러한 상승 효과가 장기 고객보다는 신규 고객에게 집중됨을 보여줄 수 있습니다. 이 두 가지 발견이 결합되면 어느 하나만으로는 얻을 수 없는 실행 가능한 전략을 도출할 수 있습니다.

------------------------------------------------------------------------

## 로버스트성 검정 (Robustness Checks) {#sec-robustness-checks-quasi-exp}

로버스트성 검정은 결과를 합리적으로 **뒤집을(Overturn)** 수 있을 때 진정한 가치를 갖습니다. 출판된 대부분의 로버스트성 절은 이 기준을 통과하지 못합니다. 주요 추정치에 전혀 영향을 주지 않을 방식으로 통제 변수 집합이나 표본 구간을 살짝 수정한 후 변하지 않은 수치를 보고 "로버스트하다"고 부르곤 합니다. 유용한 로버스트성 프로그램은 그 반대로 작동합니다: 식별 가정이 틀렸다면 추정치가 어떻게 반응해야 하는지 묻고, 데이터에서 그러한 양상을 찾아내려고 시도합니다.

@goldfarb2022conducting 은 마케팅 및 경영학 분야의 관행에 대한 체계적인 검토를 제공하며, 아래는 가장 일반적인 검정들을 모아 정리한 것입니다. 이를 체크리스트가 아닌 메뉴로 취급하십시오. 모든 연구에 모든 검정을 적용하는 것은 과도하지만, 어떤 연구에도 아무 검정을 적용하지 않는 것은 연구 윤리에 반합니다.

첫 번째 군은 **대안적 통제 변수 집합(Alternative control sets)**입니다. 통제 변수가 없는 모델, 기본 통제 변수 모델, 가능한 모든 통제 변수를 포함한 모델(Kitchen-sink set)을 각각 실행합니다. 특정 공변량을 추가했을 때 추정치가 크게 변한다면, 해당 공변량이 중요한 역할을 하고 있는 것이며 저자는 그것이 왜 올바른 사양에 포함되거나 제외되어야 하는지 독자에게 설명할 책임이 있습니다. 여기서의 원칙은 [계수 안정성 경계(Coefficient-stability bounds)](#sec-coefficient-stability-bounds) 및 [로젠바움 경계(Rosenbaum bounds)](#sec-rosenbaum-bounds) [@altonji2005selection]와 밀접하게 연결됩니다: 두 방법 모두 결론을 뒤집기 위해 관찰되지 않은 교란이 관찰된 교란요인 대비 얼마나 강해야 하는지를 정량화합니다. "내가 관찰한 모든 것을 합친 것보다 두 배 강한 교란"만으로 결과가 사라진다면 그 결과는 취약한 것입니다. 마케팅 응용 사례로는 @manchanda2015social 및 @shin2012fire 가 있습니다. [나쁜 통제 변수](#sec-controls) 장에서 다루는 상호보완적 원칙은 충돌 변수나 처치 후 변수를 통제하여 과도 통제 편향([Overcontrol bias](#sec-overcontrol-bias))을 유발하고 추정치의 부호를 바꿀 위험이 없는지 확인하는 것입니다.

두 번째는 **서로 다른 함수 형태(Different functional forms)**입니다. 결론이 특정 선형 또는 로그 사양에 의존한다면, 비선형 패턴이 처치 계수에 잘못 흡수되었을 우려가 있습니다. 비선형, 준모수(Semi-parametric), 또는 완전 유연한(Fully flexible) 사양으로 재추정하고 부호와 크기가 유지되는지 확인하십시오. 유지된다면 단순한 사양이 지지받는 것입니다. 유지되지 않는다면 민감도 자체가 유용한 정보를 제공합니다. 특히 [RD](#sec-regression-discontinuity) 설계에서는 구동 변수 통제의 다항식 차수를 변경하는 것이 이 검정의 표준적인 형태입니다.

세 번째는 종단적 환경에서의 **시간 구간 변경(Varying time windows)**입니다. 특정 특이한 한 해 때문에 효과가 나타난 것인가? 경기 침체, 선거, 공급망 혼란을 포함하거나 제외하는 것에 결과가 좌우되는가? 패널의 양 끝을 잘라내고 재추정해 보십시오. 단 하나의 "흥미로운" 해에 의존하는 설계는 재현되지 않는 경향이 있습니다. [이중차분법(DiD)](#sec-difference-in-differences)에서 이 검정의 자연스러운 확장은 처치 전후 구간 길이를 다양화하는 것이며, [단절적 시계열(ITS)](#sec-interrupted-time-series)에서는 개입 시점 주변 구간의 대역폭(Bandwidth)을 변경하는 것입니다.

네 번째는 **대안적 종속 변수(Alternative dependent variables)**입니다. 대부분의 이론적 기전은 둘 이상의 결과 변수에 대한 예측을 제공합니다. 가설이 맞다면 관련 결과들은 예측 가능한 방향으로 움직여야 하며, 기전이 영향을 미치지 않아야 할 결과들은 전혀 움직이지 않아야 합니다. 후자인 *위약 결과(Placebo outcomes)* (또는 *반증 결과, Falsification outcomes*)는 더욱 강력한 검정입니다. 위약 결과에 대해 "작동"하는 처치는 기전이 잘못 지정되었거나 식별 가정이 위배된 처치입니다.

다섯 번째는 특히 미처치 비교 그룹을 선택하는 매칭이나 준실험 설계에서 **통제 집단 구성의 변경(Varying control group composition)**입니다. 원본 표본, 매칭된 표본, 트리밍된 표본 간의 결과, [서로 다른 매칭 알고리즘](#sec-matching-methods)(성향점수 매칭, [마할라노비스](#sec-mahalanobis), [조정 완전 매칭(CEM)](#sec-cem), [유전자 매칭](#sec-genetic-matching)) 간의 결과, 그리고 [합성 통제](#sec-synthetic-control) 환경에서 타당한 도너 풀 간의 결과를 비교하십시오. 비교 그룹의 합리적인 변화에 따라 크게 요동치는 추정치는 안정적인 모수를 추정하고 있지 못한 것이며, 그로 인한 이질성은 종종 대표 수치 자체보다 설계에 대해 더 많은 정보를 제공합니다.

여섯 번째는 설계 자체에 대한 **위약 검정(Placebo tests)**입니다. 적절한 위약 검정은 방법론에 따라 다릅니다: [DiD](#sec-placebo-test-did)에서의 가짜 처치 시점, [RD](#sec-regression-discontinuity)에서의 가짜 기준점, [IV](#sec-instrumental-variables)에서의 가짜 도구 변수, [사건 연구](#sec-event-studies)에서 이벤트가 없었던 해의 이벤트 윈도우 등이 있습니다. 이후의 각 장에서는 해당 방법론의 표준적인 위약 검정을 상세히 설명합니다. 위약 검정이 없는 연구는 설계가 효과가 없는 상황을 제대로 감지할 수 있는지 스스로에게 묻지 않은 연구입니다.

설계를 넘나드는 두 가지 추가 검정도 주목할 가치가 있습니다. **사전 추세 시각화(Pre-trend visualizations)**(DiD의 [평행 추세 시각화](#sec-visualization-did), RD 기준점에서의 [McCrary 밀도 검정](#sec-mccrary-sorting-test), 사건 연구의 선행 계수)는 처치 전에 이미 식별 가정이 실패하고 있었는지를 드러냅니다. 그리고 시차 도입이 있는 패널 설계에서는 [시차 DiD를 위한 최신 추정량](#sec-modern-estimators-for-staggered-adoption)과 [Goodman-Bacon 분해](#sec-goodman-bacon-decomposition), [HonestDiD](#sec-relative-magnitude-restriction-honestdid)와 같은 부분 식별 접근법을 포함한 [DiD의 최신 쟁점](#sec-modern-concerns-in-did)의 진단 도구들이 표준 [이원 고정효과(TWFE)](#sec-two-way-fixed-effects) 추정량의 음수 가중치 병리 현상에 대한 내장된 로버스트성 검정 역할을 합니다.

실무적 기본 원칙: 가능한 한 로버스트성을 시각적으로 제시하고, 똑똑한 회의론자를 가장 불편하게 만들 **가장 위협적인 검정**을 부록에 묻어두지 말고 표의 맨 앞에 배치하십시오. 취약점에 대한 투명성은 역설적으로 신뢰할 수 있는 설계를 위한 가장 강력한 방어책입니다.

------------------------------------------------------------------------

## 준실험의 한계 (Limitations of Quasi-Experiments) {#sec-limitations-of-quasi-experiments}

준실험 방법론은 강력하지만, 그 강력함에는 조건이 따릅니다. 식별이 연구자가 통제하는 배정 메커니즘이 아니라 관찰된 변이에 기초하기 때문에, 핵심적인 역할을 하는 가정들은 무작위 시험의 대응하는 가정들보다 더 엄격하고, 검증하기 어려우며, 위배되기 쉽습니다. 진지한 준실험 논문은 단순히 식별 가정을 서술하는 데 그치지 않고, 가정을 스트레스 테스트하고 불편한 결과가 나오더라도 그 결과를 솔직하게 보고합니다.

본 절의 나머지 부분에서는 연구자와 비판적 독자 모두가 항상 염두에 두어야 할 네 가지 질문을 중심으로 표준적인 한계점들을 정리합니다: 무엇이 가정되고 있는가, 어떤 위협이 결과를 훼손할 수 있는가, 그 위협들을 어떻게 점검할 수 있는가, 그리고 도출된 추정치가 어디까지 일반화될 수 있는가. 이 질문들은 순차적으로 쌓입니다: 첫 번째 질문에 답할 수 없는 연구는 다른 질문들을 시도할 자격이 없습니다.

------------------------------------------------------------------------

### 식별 가정 (Identifying Assumptions)

모든 준실험 방법론은 무작위 배정을 대신하여 특정한 식별 가정을 도입합니다. 그 가정의 형태는 방법론마다 다르지만, 그 기능은 항상 동일합니다: 데이터만으로는 제공할 수 없는 반사실적 비교를 가능하게 하는 것입니다.

[이중차분법(DiD)](#sec-difference-in-differences)은 **평행 추세(Parallel trends)**에 기초합니다: 처치가 없었더라면 처치 집단과 통제 집단이 동일한 결과 궤적을 따랐을 것이라는 가정입니다. 이 가정은 정의상 검증 불가능하지만(처치 후 처치 집단의 미처치 결과를 관찰할 수 없음), 처치 전 데이터를 통해 그 타당성을 어느 정도 뒷받침할 수 있습니다.

[회귀 단절(RD)](#sec-regression-discontinuity)은 **기준점에서의 연속성(Continuity at the cutoff)**에 기초합니다: 기준점 바로 위와 바로 아래의 단위들은 관찰되지 않은 특성이 아니라 오직 처치 상태에서만 차이가 난다는 가정입니다. 이 가정의 신뢰성은 개체들이 기준점에 대한 자신의 위치를 정밀하게 조작할 수 있었는지 여부에 달려 있습니다.

[도구 변수(IV)](#sec-instrumental-variables)는 **외생성(Exogeneity)**과 **배제성(Exclusion)**을 요구합니다: 도구 변수는 결과의 관찰되지 않은 결정요인과 무관해야 하며, 오직 관심 처치 경로를 통해서만 결과에 영향을 미쳐야 합니다. 본 파트의 모든 가정 중에서 배제 제약은 충격이 전달될 수 있는 경로가 대개 여러 개 존재하기 때문에 은밀하게 위배될 가능성이 가장 높은 가정입니다.

세 방법 모두에 대한 모범 사례는 동일합니다: 시각적 진단, 역사적 증거, 사전 추세 분석은 가정을 *더 그럴듯하게* 만들 수는 있지만, 결코 *확실하게* 만들지는 못합니다.

------------------------------------------------------------------------

### 타당성에 대한 위협 (Threats to Validity)

식별 가정이 명확히 진술되어 있더라도, 설계는 소수의 표준적인 위협들로 인해 실패할 수 있습니다. 각각을 한눈에 알아볼 수 있어야 합니다.

**관찰되지 않은 교란(Unobserved confounding)**은 가장 포괄적인 우려 사항입니다: 처치와 결과를 모두 유발하는 변수들이 모델에 포함되지 않아 추정된 효과가 이들의 기여분을 흡수하는 문제입니다. 이는 대표적인 [누락 변수 편향(Omitted variable bias)](#sec-omitted-variable-bias) 문제이며, 관찰되지 않은 요인이 처치 선택을 유발할 때는 [비관찰 요인에 의한 선택(Selection on unobservables)](#sec-selection-on-unobservables)이라고도 불립니다. 순수 횡단면 설계와 배정 메커니즘이 제대로 이해되지 않은 환경에서 가장 심각하게 나타납니다.

[파급 효과](#sec-no-interference), 단위 간 간섭, 또는 [숨겨진 처치 이질성](#sec-no-hidden-variations-in-treatment)으로 인한 [**SUTVA 위반**](#sec-sutva)은 잠재적 결과의 정의 자체를 모호하게 만듭니다. 예를 들어 백신 접종 프로그램은 비접종자의 감염 위험을 낮추고, 광고 캠페인은 입소문을 통해 타겟팅되지 않은 소비자에게 도달하며, 직업 훈련 프로그램은 훈련받지 않은 근로자의 노동 시장 환경을 변화시킵니다. 각각의 경우 "통제" 집단은 실제로 온전히 방치되지 않았습니다.

**사전 기대 효과(Anticipation effects)와 사전 처치 추세**는 반사실을 왜곡합니다: 처치 단위가 처치 시행을 예상하고 사전에 행동을 조정하거나, 처치 집단과 통제 집단 계열이 무관한 이유로 이미 분기하고 있었다면, 처치 후 비교는 처치 효과와 사전 분기를 유발한 요인을 혼동하게 됩니다. [DiD](#sec-difference-in-differences) 프레임워크에서 이는 정확히 [평행 추세](#sec-visualization-did)의 실패에 해당하며, [사건 연구](#sec-event-studies)에서는 0이 아닌 사전 이벤트 계수로 나타납니다.

특히 배정 변수에서의 **측정 오차(Measurement error)**는 [회귀 단절 설계](#sec-regression-discontinuity)에서 효과를 감쇠(Attenuate)시키고 단절 추정치에 편향을 유발합니다. [고전적 측정 오차](#sec-classical-measurement-error)와 [비고전적 측정 오차](#sec-non-classical-measurement-error)의 일반 이론은 [측정 오차 장](#sec-measurement-error)에서 다룹니다. [IV](#sec-instrumental-variables) 환경에서는 도구 변수의 측정 오차가 [약한 도구 변수 문제](#sec-weak-instruments-problem)를 악화시킵니다.

**기준점 주변에서의 조작 또는 쏠림(Manipulation or sorting)**은 RD 설계가 의존하는 준무작위성을 훼손합니다; 이에 대한 상세한 논의는 [정렬, 군집화 및 조작](#sec-sorting-bunching-and-manipulation)에서 다루며, 표준적인 공식 진단법은 [McCrary 밀도 검정](#sec-mccrary-sorting-test)입니다. 지원자가 점수를 79점에서 81점으로 올릴 수 있다면, 80점 기준선 양쪽의 지원자를 비교하는 연구는 더 이상 무작위 배정에 준하는 단위들을 비교하는 것이 아니며, 이에 대한 일반적인 대응 중 하나는 엄격한 기준 순응을 가정하지 않는 [퍼지 RD(Fuzzy RD)](#sec-fuzzy-regression-discontinuity-design)로 전환하는 것입니다.

**제한된 [공통 지지(Overlap)](#sec-overlap-positivity-assumption)**는 설계가 식별할 수 있는 범위를 은밀하게 축소합니다. 일부 IV 연구는 순응자(Compliers)에 대해서만 효과를 추정하고, 일부 [매칭](#sec-matching-methods) 연구는 처치 단위와 통제 단위가 공변량 값을 공유하는 작은 하위 모집단에 대해서만 추정하며, 일부 RD 연구는 기준점 부근의 좁은 대역에서만 추정합니다. 추정치는 설계가 뒷받침하는 대상일 뿐, 정책 논의가 선호하는 대상이 아닐 수 있습니다.

올바른 원칙은 독자에게 각 위협을 설명하고, 그것이 왜 연구 환경에서 문제가 되거나 되지 않는지 설명하며, 가능한 경우 그 설명을 뒷받침하는 검정이나 진단 결과를 보고하는 것입니다.

------------------------------------------------------------------------

### 타당성 위협에 대한 대응 (Addressing Threats to Validity)

로버스트성 및 민감도 검정([이전 절](#sec-robustness-checks-quasi-exp)에서 다룸)은 위협을 수사적 주장이 아닌 구체적인 검증 대상으로 만드는 방법입니다. 가장 일반적으로 유용한 방법은 처치가 발생하지 않은 기간이나 그룹에 대한 [위약 검정](#sec-placebo-test-did), 처치가 영향을 미치지 않아야 할 반증 결과, [DiD에 대한 사전 추세 진단](#sec-visualization-did), [RD](#sec-regression-discontinuity)에 대한 대역폭 및 다항식 민감도 분석, 독자가 의문을 품을 수 있는 모델링 선택 전반에 걸친 대안적 사양 검정, 그리고 식별 가정이 가장 취약한 지점을 드러내는 이질성 분석입니다.

예를 들어 약 20개의 타당한 사양에 걸친 계수 추정치를 보여주는 그래픽 로버스트성 플롯은 한 문단의 글보다 훨씬 더 많은 것을 전달합니다. 주요 결과에 유리하지 않은 검정을 포함하여 어떤 검정을 시도했는지에 대한 투명성은 신뢰할 수 있는 연구와 겉포장만 깔끔한 연구를 구분 짓는 기준입니다.

------------------------------------------------------------------------

### 외적 타당성 및 향후 연구 방향 (External Validity and Future Research)

깔끔한 추정치라 할지라도 일차적으로는 특정 표본, 특정 환경, 그리고 설계가 우연히 식별해 낸 모집단의 특정 단면에 대한 답입니다. 외적 타당성에 대한 몇 가지 우려가 이어지는 장들 전반에서 반복됩니다. 표 \@ref(tab:quasi-exp-examples-limitation)은 설계 군별로 가장 흔한 위협들을 대표적인 진단 도구 및 표준적인 해결책/점검법과 함께 정리하여, 이러한 방법론을 접하는 독자가 무엇을 확인해야 하는지 빠르게 파악할 수 있도록 돕습니다.

첫 번째는 **식별 범위(Scope of identification)**입니다: 많은 설계가 모집단 ATE가 아닌 국소적 평균 처치 효과(LATE)를 제공합니다(공식 정의는 [추정 대상 표기법](#sec-notation-quasi-experimental) 참조). [판사 IV / 심사관 설계](#sec-examiner-design) 연구는 한계 피고인에 대해서만 효과를 식별하고, [RD](#sec-regression-discontinuity)는 기준점에서만 효과를 식별하며, [DiD](#sec-difference-in-differences)는 처치 집단에 대한 ATT를 식별합니다. 이들은 오류(Bug)가 아니라 신뢰성의 대가이지만, "전체" 효과로 포장하지 말고 해당 추정 대상(Estimand) 그대로 보고해야 합니다.

두 번째는 **표본 및 환경 특이성(Sample and setting specificity)**입니다. 한 주에서 평가된 정책은 노동 시장, 인구 통계, 또는 초기 결과가 다른 주에는 일반화되지 않을 수 있습니다. 한 제품 카테고리에서의 플랫폼 실험은 다른 카테고리에 일반화되지 않을 수 있습니다. 일반화는 당연시되는 것이 아니라 실질적인 논증을 필요로 하는 실질적인 주장입니다.

세 번째는 **정책적 관련성(Policy relevance)**입니다. 추정치가 내적으로 타당하고 외적으로 이전 가능하더라도 개입의 **규모(Scale)**가 논의 중인 정책과 다를 수 있습니다: 소규모 파일럿은 균형 효과, 혼잡, 또는 정치적 피드백 때문에 전국적 시행으로 일반화되지 않을 수 있습니다. 해당되는 경우 이를 솔직하게 명시하십시오.

정직한 한계점 서술은 향후 연구 방향을 제시하기도 합니다. 외생적 변이의 새로운 원천, 식별된 추정 대상을 넘어 신중하게 외삽하는 구조적 확장, 가정 검정을 위한 더 정밀한 진단법, 인접 환경에서의 재현 연구 등은 모두 자연스러운 다음 단계입니다. 훌륭한 논문은 결론 직전 한 문단에 한계를 묻어두기보다는 자신의 한계를 연구 아젠다로 전환합니다.

------------------------------------------------------------------------

| **위협 요인** | **대표 설계** | **진단 도구** | **해결책 또는 점검법** |
|-------------------------------------|--------------------|-----------------------------------|----------------------------------------------|
| 관찰되지 않은 교란 | 매칭, DiD | 사전 추세 검정, 공변량 균형 | 민감도 분석, 반증 결과 |
| 평행 추세 위반 | DiD | 사전 처치 추세 플롯 | 집단별 고유 추세, 삼중차분법(DDD) |
| 배정 변수의 조작 | RD | 밀도 검정 (McCrary) | 조작 구간 제외, 퍼지 RD 사용 |
| 파급 효과 / 간섭 | 전체 | 공간 또는 네트워크 데이터 분석 | 군집화 설계, SUTVA 논의 |
| 좁은 순응자 모집단 | IV | 순응자에 대한 공변량 균형 | 경계 추정법(Bounding), LATE 명확히 보고 |

Table: (\#tab:quasi-exp-examples-limitation) 한계점과 대응 방안 예시.

준실험 방법론은 강력하지만, 그 강점은 완벽함이 아니라 투명성에 있습니다. 명확한 한계와 가정에 대한 열린 논의를 갖춘 잘 기록된 준실험은 불완전하게 보고된 실험보다 과학적 지식에 더 크게 기여하는 경우가 많습니다. 각 장을 진행하면서 불완전한 데이터로부터 신뢰할 수 있는 인과적 주장을 도출하는 데 필요한 엄격성에 초점을 맞추어 모범적인 적용 사례와 문제가 있는 적용 사례를 모두 살펴보게 될 것입니다.

------------------------------------------------------------------------

## 처치 효과 식별을 위한 기본 가정 (Assumptions for Identifying Treatment Effects)

세 가지 가정이 준실험 인과추론을 지탱하는 거의 모든 역할을 수행합니다: **안정적 단위 처치 가치 가정(SUTVA)**, **조건부 무시가능성(Conditional ignorability)**(또는 조건부 독립성), 그리고 **공통 지지(Overlap)**(또는 양수성) 가정입니다. 각각은 뚜렷한 역할을 합니다. SUTVA는 우리가 비교하고자 하는 대상이 명확히 정의되도록 잠재적 결과의 의미를 규정합니다. 조건부 무시가능성은 적절한 공변량이 주어졌을 때 처치가 무작위 배정에 준하여 비교가 선택 편향에 의해 오염되지 않도록 보장합니다. 공통 지지는 관련 공변량 범위 전반에서 두 처치군 모두에 비교 대상 단위가 존재하여 비교가 실행 가능함을 보장합니다.

표준적인 평균 처치 효과 추정량이 불편성을 가지려면 세 가지 가정이 모두 성립해야 하므로 이들은 대개 함께 제시됩니다. SUTVA가 위배되면 잠재적 결과가 모호해지고, 무시가능성이 위배되면 비교가 교란되며, 공통 지지가 위배되면 서포트의 일부에서 비교 자체가 불가능해집니다.

1.  [안정적 단위 처치 가치 가정(SUTVA)](#sec-sutva)
2.  [조건부 무시가능성(조건부 독립성) 가정](#sec-conditional-ignorability-assumption)
3.  [공통 지지(양수성) 가정](#sec-overlap-positivity-assumption)

본 절의 나머지 부분에서는 각 가정이 무엇을 의미하는지, 언제 주로 위배되는지, 그리고 위배되었을 때 어떻게 대처해야 하는지를 자세히 살펴봅니다.

------------------------------------------------------------------------

### 안정적 단위 처치 가치 가정 (SUTVA) {#sec-sutva}

SUTVA는 위배되기 전까지는 자신이 그 가정을 하고 있다는 사실조차 깨닫기 어려운 가정입니다. 두 가지 구성 요소가 이를 뒷받침합니다. 첫째인 **일관성(Consistency)**은 처치 지표 $Z \in \{0,1\}$이 단일하고 명확하게 정의된 개입을 지칭할 것을 요구합니다. 하나의 라벨 아래 묶인 숨겨진 버전의 "처치"가 존재하지 않아야 하는데, 만약 존재한다면 우리가 계산하고자 하는 잠재적 결과가 유일하지 않기 때문입니다. 둘째인 **상호 간섭 없음(No interference)**은 한 단위의 결과가 다른 단위의 처치 배정에 의존하지 않을 것을 요구합니다. 이 두 구성 요소가 결합되어 단위 $i$의 자체 처치 $Z_i$하에서의 잠재적 결과인 $Y_i(Z_i)$라는 기호가 의미를 갖게 됩니다. 이들은 루빈 인과 모델(Rubin's Causal Model)의 기초입니다. SUTVA가 위배되면 ATE 추정량은 편향될 수 있을 뿐만 아니라 표준오차가 예측 불가능한 방향으로 왜곡될 수 있습니다.

------------------------------------------------------------------------

SUTVA가 실제로 보장하는 바를 확인하기 위해, 각각 이진 처치를 받는 $N$개의 단위가 있고 $\mathbf{Z} = (Z_1, \dots, Z_N)$이 전체 처치 배정 벡터를 나타낼 때 단위 $i$의 비제약 잠재적 결과를 작성해 봅시다. 완전한 일반성 하에서 단위 $i$의 잠재적 결과는 전체 벡터의 함수입니다:

$$
Y_i(\mathbf{Z}) = Y_i(Z_i, \mathbf{Z}_{-i}),
$$

여기서 $\mathbf{Z}_{-i}$는 $i$를 제외한 모든 단위의 처치 배정을 모은 것입니다. SUTVA 하에서는 잠재적 결과가 오직 단위 $i$ 자신의 처치에만 의존하도록 축소됩니다:

$$
Y_i(\mathbf{Z}) = Y_i(Z_i) \qquad \text{모든 } \mathbf{Z}_{-i}\text{에 대해}.
$$

$N$개 인자의 함수에서 단일 인자의 함수로의 이러한 축소는 이어지는 장들에서 보게 될 ATE의 모든 표준 공식을 정당화하는 근거가 됩니다. 이것이 없다면 $Y_i(1)$이라는 기호는 다른 모든 단위가 무엇을 배정받았는지에 따라 여러 다른 잠재적 결과를 의미할 수 있으므로 모호해집니다.

------------------------------------------------------------------------

#### SUTVA의 함의 (Implications of SUTVA)

SUTVA가 성립할 때 평균 처치 효과(ATE)는 명확한 정의를 갖습니다:

$$
\text{ATE} = \mathbb{E}[Y_i(1)] - \mathbb{E}[Y_i(0)],
$$

그리고 이후 장들의 추정량들은 명확한 목표 대상을 갖게 됩니다. 반면 SUTVA가 실패하면 목표 대상 자체가 모호해지며, 표준 추정량들은 정밀도를 과대평가하는 신뢰구간과 함께 그 모호한 대상을 향해 기계적으로 수렴하게 됩니다.

두 가지 실패 유형이 반복됩니다. 첫 번째는 [**간섭(Interference)**](#sec-no-interference)으로, 한 단위의 처치가 다른 단위의 결과를 변화시키는 경우입니다. 일부 고객에게 적용된 충성도 프로그램은 입소문을 통해 미적용 고객에게 영향을 미칠 수 있고, 백신은 비접종자의 감염 위험을 줄이며, 특정 산업에 대한 세제 혜택은 다른 산업의 노동과 자본을 끌어옵니다. 이에 대한 해결책은 간섭의 존재를 부정하는 것이 아니라 모델링하는 것입니다: 지리적 파급을 위한 공간 계량경제학, 사회적 파급을 위한 네트워크 기반 인과추론, 설계된 파급을 위한 무작위 포화 설계(Randomized saturation designs) 등이 있습니다.

두 번째는 [**처치 내 숨겨진 변이(Hidden treatment heterogeneity)**](#sec-no-hidden-variations-in-treatment)로, 우리가 "처치"라고 부르는 것이 실제로는 구별 가능한 개입들의 혼합물인 경우입니다. 판매 프로모션이 어떤 고객에게는 10% 할인이고 다른 고객에게는 25% 할인일 수 있으며, 직업 훈련 프로그램이 한 곳에서는 6주, 다른 곳에서는 12주 동안 운영될 수 있습니다. 이들을 하나로 묶으면 정의되지 않은 혼합물에 대한 평균을 추정하게 됩니다. 해결책은 각 단위가 받은 처치 버전을 정의하거나 반응이 다른 하위 모집단을 특성화하는 주 층화(Principal stratification)를 사용하여 이질성을 명시적으로 모델링하는 것입니다.

두 가지 실패 유형은 표 \@ref(tab:quasi-exp-violating-sutva)에 요약되어 있습니다.

| **문제** | **결과** |
|--------------------------------|------------------------------------------------------------------------------------------------------------------------------------|
| **추정량의 편향** | 간섭을 무시할 경우 처치 효과가 과대 또는 과소 추정될 수 있음. |
| **부정확한 표준오차** | 파급 효과를 무시하면 표준오차가 **과소평가**될 수 있고, 숨겨진 처치 변이가 존재하면 **과대평가**될 수 있음. |
| **모호하게 정의된 인과 효과** | 여러 처치 버전이 존재하는 경우 어떤 인과 효과가 추정되고 있는지 불명확해짐. |

Table: (\#tab:quasi-exp-violating-sutva) SUTVA 위반의 결과.

대부분의 경제, 마케팅 및 플랫폼 환경처럼 SUTVA가 성립하기 어려운 경우 연구자는 선택에 직면합니다. 위반이 무시할 수 있을 만큼 작다고 주장하거나(때로는 옳지만 종종 희망사항에 불과함), 간섭이나 처치 이질성을 명시적으로 모델링하는 방법론을 채택하거나, 한 군집의 "처치"가 다른 군집의 "통제"로 누출되지 않는 더 높은 집계 수준에서 연구를 재설계할 수 있습니다. 각 선택은 추정 대상이 무엇인지에 영향을 미치며, 각 방법론에 대한 다음 장들에서 이 질문이 반복해서 다루어질 것입니다.

------------------------------------------------------------------------

#### 상호 간섭 없음 (No Interference) {#sec-no-interference}

SUTVA의 상호 간섭 없음 구성 요소는 한 단위의 처치가 다른 단위의 결과에 영향을 미치지 않는다는 것을 의미합니다. 이 문구는 추상적으로는 무해하게 들리지만, 실무에서는 이 툴킷 전체에서 가장 자주 위배되는 가정입니다. 백신은 지역사회 전파를 줄여 비접종자가 타인의 접종으로부터 혜택을 받습니다. 온라인 광고는 대화, 추천, 공유를 통해 타겟팅된 사용자로부터 친구들에게 파급됩니다. 마을에서의 현금 지급은 현지 물가와 노동 공급을 변화시켜 비수급자에게 영향을 미칩니다. 역학자에게 이는 파급 효과(Spillovers)이고, 경제학자에게는 외부효과(Externalities)이며, 사회학자에게는 동료 효과(Peer effects)입니다. $Y_i(0)$을 정의하려는 통계학자에게 이들은 모두 동일한 문제로 귀결됩니다: "통제" 결과가 처치받은 이들에게 가해진 조치에 의존하므로, 우리가 원하는 반사실이 더 이상 아니라는 점입니다.

형식적으로 전체 처치 배정 벡터를 $\mathbf{Z} = (Z_1, \dots, Z_N)$이라 할 때 간섭이 없다는 것은 다음을 의미합니다:

$$
Y_i(\mathbf{Z}) = Y_i(Z_i),
$$

즉 단위 $i$의 잠재적 결과는 오직 자신의 처치만의 함수입니다. 이것이 실패할 때 유용한 완화책은 파급을 전달할 가능성이 있는 사회적 접촉, 지리적 이웃, 또는 거래 파트너들의 집합인 $i$의 **이웃(Neighborhood)** 내에서의 간섭을 허용하는 것입니다:

$$
Y_i(\mathbf{Z}) = Y_i(Z_i,\, \mathbf{Z}_{\mathcal{N}(i)}),
$$

여기서 $\mathcal{N}(i)$는 단위 $i$에 대한 이웃 함수입니다. $\mathcal{N}(i) \neq \emptyset$이면 가장 엄격한 형태의 SUTVA는 위배되지만, $\mathcal{N}(i)$의 구조는 유용한 정보를 제공합니다. 즉 파급이 국소적(Local)이므로 설계를 포기하기보다는 공간 계량경제학, 네트워크 기반 인과추론, 또는 그래프 기반 처치 효과 추정량을 사용하여 이를 모델링할 수 있습니다.

------------------------------------------------------------------------

##### 간섭의 특수한 유형 (Special Cases of Interference)

몇 가지 간섭 패턴은 이름을 붙일 만큼 자주 나타납니다. **완전 간섭(Complete interference)**은 소규모의 완전 연결된 소셜 네트워크나 가격이 전역적으로 청산되는 단일 시장처럼 모든 단위의 결과가 다른 모든 단위의 처치에 의존하도록 합니다. 여기서 $\mathcal{N}(i)$가 전체 모집단이기 때문에 추정 문제가 특히 어렵습니다. **부분 간섭(Partial interference)**은 파급을 식별 가능한 그룹 내로 제한하고 그룹 간에는 허용하지 않습니다. 예를 들어 한 교실 내의 학생들은 서로 영향을 미치지만 다른 학교의 학생들에게는 영향을 미치지 않으며, 한 상권 내의 고객들은 서로 영향을 미치지만 먼 도시의 고객들에게는 영향을 미치지 않습니다. 부분 간섭은 그룹 내 개체들이 독립적이지 않더라도 그룹 자체를 독립적인 단위로 취급할 수 있게 해주므로 실증적으로 가장 다루기 쉬운 경우입니다. **네트워크 간섭(Network interference)**은 그 중간에 위치합니다: 파급이 알려진 그래프(트위터 팔로우, 공급망 관계, 주거 도로망)를 따라 전달되며, 목표는 이를 무시하는 것이 아니라 그래프 구조를 활용하여 처치 효과의 전달을 모델링하는 것입니다. 각 패턴은 서로 다른 식별 논리를 요구하며, 현재 각각 독립된 연구 분야를 형성하고 있습니다.

------------------------------------------------------------------------

통계학자와 경제학자는 대략 동일한 의미를 갖는 두 가지 다른 어휘를 사용하여 상호 간섭 없음에 대해 이야기하는 경향이 있습니다. 경제학자들은 이 문구를 들으면 즉시 익숙한 표현들로 번역합니다: "외부효과 없음(No externalities)", "동료 효과 없음(No peer effects)", "부분 균형(Partial equilibrium)", "대규모 시장에서의 미세한 충격(Small shock in a big market)", "전략적 상호작용 없음(No strategic interaction)". 이들 각각은 어떤 경로를 배제하고 있는지에 중점을 둘 뿐, *한 경제 주체의 행동이 다른 주체의 결과에 영향을 미치지 않는다*는 점을 말하는 방식입니다. 표 \@ref(tab:quasi-exp-no-interference)는 통계적 표현과 경제학적 표현, 그리고 기본 직관을 나란히 정리하여 통계학적 훈련을 받은 독자가 시차 없이 경제학자의 논증을 따라갈 수 있도록 돕습니다.

| **통계학적 용어** | **경제학적 번역** | **경제학적 직관** |
|-----------------------------------------|---------------------------------|------------------------------------------------------------------|
| 단위 간 간섭 없음 (No interference between units) | 외부효과 없음 (No externalities) | 나의 처치가 당신의 효용이나 생산 함수에 영향을 주지 않음 |
| 결과는 오직 자신의 처치에만 의존함 | 동료 효과 없음 (No peer effects) | 내 성적은 급우들의 처치 여부에 영향을 받지 않음 |
| 단위의 처치가 가격에 영향을 주지 않음 | 부분 균형 (Partial equilibrium) | 누가 처치를 받든 시장 가격은 고정된 상태로 유지됨 |
| 처치 단위가 극미함 (Infinitesimal) | 일반 균형 피드백 없음 (No GE feedback) | 처치된 비율이 너무 작아 총공급/수요를 변화시키지 못함 |
| 네트워크 의존성 없음 | 파급 효과 없음 (No spillovers) | 타인으로의 이주, 전염, 공급망 효과가 없음 |

Table: (\#tab:quasi-exp-no-interference) 경제학자의 관점에서의 상호 간섭 없음.

------------------------------------------------------------------------

대부분의 경제 환경에서 간섭 없음은 **매우** 강한 가정이며, 정확하게 성립하기 어렵습니다. 시장은 서로 연결되어 있으므로 한 시장의 가격 변화는 대체재와 보완재로 전파될 수 있습니다. 경제 주체들은 전략적이므로 경쟁자, 소비자, 근로자는 타인의 처치에 반응하여 자신의 행동을 조정합니다. 자원은 희소하므로 노동, 자본, 신용을 한 용도로 끌어당기는 처치는 다른 용도로부터 이를 빼앗아 옵니다. 정보, 이주, 전염의 네트워크는 분석가가 별개로 생각하고 싶어 하는 결과들을 서로 연결합니다.

경제학자들은 통상적으로 *부분 균형(Partial equilibrium)* 관점을 채택하여 이 어려움을 관리합니다: 일반 균형 피드백을 무시할 수 있을 만큼 충분히 작은 시장의 단면을 분석하고, 나머지는 그대로 둡니다. 때로는 이것이 정직한 접근입니다. 대규모 경쟁 시장에서의 미세한 충격은 실제로 무시할 수 있는 파급 효과만을 갖습니다. 하지만 때로는 희망사항에 불과할 수 있으며, 올바른 대응은 파급 효과를 명시적으로 모델링하거나 설계가 정책 논의에서 실제로 중요하게 여기지 않을 수 있는 부분 균형 수량을 식별하고 있음을 인정하는 것입니다. 표 \@ref(tab:quasi-exp-violations-econ)은 대표적인 위반 사례와 각각이 작동하는 경로를 정리합니다.

| **시나리오** | **간섭이 발생하는 이유** | **파급 효과 유형** |
|----------------------------|---------------------------------------------------------------|----------------------------|
| 주거 바우처 실험 | 처치 가구가 동일 지역의 임대료를 상승시킴 | 가격 매개 파급 |
| 특정 산업에 대한 세제 혜택 | 노동과 자본이 해당 산업으로 이동하여 타 산업에 영향 | 요소 시장 재배분 |
| 백신 접종 프로그램 | 전체 집단의 질병 유병률을 낮춤 | 역학적 파급 |
| 신규 수출 보조금 | 환율을 변화시켜 다른 수출 기업에 영향 | 거시경제적 파급 |

Table: (\#tab:quasi-exp-violations-econ) 경제학에서의 주요 위반 사례.

간섭 없음이 단순한 희망사항이 아니라 진정으로 방어 가능한 환경들도 존재합니다. 전체 인구 중 극히 일부만 처치를 받는 개인 수준 무작위 배정 처치는 지역사회 효과를 유발할 만큼 처치 단위의 밀도가 높지 않기 때문에 무시할 수 있는 수준의 파급만을 생성하는 경향이 있습니다. 먼 거리로 분리된 소도시, 서로 다른 주에 위치한 교실과 같이 지리적, 사회적, 경제적으로 고립된 단위들은 서로 간섭할 수 있는 경로가 거의 없습니다. 어떠한 상호작용도 발생하기 전에 실현되는 결과(개입 당일에 치러진 시험)는 서서히 진행되는 파급 효과에 의해 오염될 수 없습니다. 밀폐된 실험실 실험은 물리적 설계를 통해 간섭 없음을 강제합니다.

> 핵심 요약. 통계학자는 간섭 없음을 좁게 정의합니다: 나의 잠재적 결과는 오직 나의 처치에만 의존합니다. 경제학자는 동일한 아이디어를 대개 부분 균형 프레임하에서 일련의 시장 격리 가정으로 번역합니다. 대부분의 실제 경제 환경에서 과제는 간섭 없음을 가정할 것인가가 아니라, 군집 무작위 설계, 네트워크 인식 추정량, 균형 조정, 또는 실제로 누가 "통제" 그룹에 해당하는지에 대한 정직한 식별 범위 진술을 통해 가정이 실패하는 방식을 어떻게 모델링하고 추정할 것인가입니다.

------------------------------------------------------------------------

#### 처치 내 숨겨진 변이 없음 (No Hidden Variations in Treatment) {#sec-no-hidden-variations-in-treatment}

SUTVA의 두 번째 기둥은 처치 지표 $Z$가 단일하고 명확한 개입을 지칭해야 한다고 요구합니다. 처치가 전달된 **방식(How)**에서의 숨겨진 변이(서로 다른 복용량, 서로 다른 기간, 서로 다른 실행 품질)는 은밀하게 "그" 처치를 여러 구별되는 처치들의 혼합물로 바꾸어 버리며, 우리가 결국 추정하게 되는 인과 효과는 우리가 명시하지 않은 혼합물에 대한 일종의 가중 평균이 됩니다. 추정치는 실재하지만, 그것이 무엇에 대한 추정치인지는 불분명해집니다.

형식적으로 처치의 서로 다른 버전 $v$가 존재한다면 잠재적 결과는 버전에 따라 인덱싱되어야 합니다:

$$
Y_i(Z, v),
$$

그리고 임의의 두 버전 $v_1, v_2$에 대해 다음이 성립할 때마다 SUTVA가 위배됩니다:

$$
Y_i(Z, v_1) \neq Y_i(Z, v_2).
$$

실무에서는 두 가지 진단 질문이 도움이 됩니다: *처치가 단위 간에 측정 가능한 방식으로 다양했는가?* 그리고 *그러한 변이가 결과에 영향을 미쳤을 가능성이 있는가?* 두 질문에 대한 답이 모두 '예'라면 숨겨진 버전 문제를 겪고 있는 것입니다.

해결책은 원인에 따라 다릅니다. 처치의 변이 자체가 외생적 요인에 의해 유도된 경우, [도구 변수(IV)](#sec-instrumental-variables)를 통해 단일 용량 또는 버전에 대한 반응을 분리해 낼 수 있습니다. 변이가 관찰되지 않은 순응도에 의해 유도된 경우, 잠재 변수 모델이나 주 층화(Principal stratification)를 통해 반응이 다른 하위 모집단을 특성화할 수 있습니다. 가장 방어하기 어려운 대응은 이질성을 무시하고 처치가 균일했던 것처럼 가장하는 단일 수치를 보고하는 것입니다.

------------------------------------------------------------------------

#### SUTVA 위반에 대한 대응 전략 (Strategies to Address SUTVA Violations)

SUTVA가 위배될 때 적절한 대응은 안심시키는 말이 아니라 재설계입니다. 서로 다른 실패 유형에 맞추어 몇 가지 접근법이 자주 사용됩니다.

**무작위 포화 설계(Randomized saturation design)**는 파급 효과를 가정으로 배제하는 대신 직접 **측정**하는 가장 직접적인 방법입니다. 처치는 개별 단위뿐만 아니라 다양한 강도로 군집에 배정됩니다. 예를 들어 일부 군집은 단위의 10%가 처치를 받고, 다른 군집은 30%, 또 다른 군집은 60%가 처치를 받아 포화도의 변이로부터 파급 함수를 추정할 수 있습니다. 이 설계는 직접 효과와 간접 효과를 모두 복원하지만, 포화도를 직접 설계할 수 있는 능력이 필요하며 이는 대개 프로그램 실행 기관과의 파트너십을 의미합니다.

**네트워크 기반 인과 모델(Network-based causal models)**은 단위들이 관찰 가능한 그래프(소셜 네트워크, 공급망, 도로망) 상에 위치할 때 적용됩니다. 인접 행렬과 그래프 기반 추정량은 파급이 엣지(Edge)를 따라 이동하도록 하여, 모델이 "결과는 오직 자신의 처치에만 의존한다" 대신 "결과는 자신의 처치와 이웃들의 처치 함수의 합에 의존한다"고 명시합니다. 대가는 신뢰할 수 있는 네트워크 데이터를 확보해야 한다는 점인데, 이는 생각보다 어렵습니다. 관찰된 네트워크는 대개 진정한 사회적 구조에 대한 노이즈 낀 대리 변수이기 때문입니다.

[**도구 변수(IV)**](#sec-instrumental-variables)는 SUTVA가 간섭이 아니라 숨겨진 처치 버전에 의해 위배될 때 적합한 도구입니다: 처치의 특정 한 차원만을 변화시키는 IV는 해당 차원을 따른 반응만을 분리하고 다른 차원들은 무시할 수 있습니다.

**층화 분석(Stratified analysis)**은 숨겨진 버전 문제에 대한 가장 단순한 옵션입니다. 처치의 변이가 관찰 가능하다면(서로 다른 복용량, 서로 다른 기간), 각 버전을 별도로 분석하고 단일 평균 대신 효과의 프로파일을 보고하십시오. 독자는 이질성을 확인할 수 있으며, 분석은 이질성이 존재하지 않는 척하는 것을 멈추게 됩니다.

**용량-반응 방법론(Dose-response methods)**은 동일한 문제에 대한 더 발전된 옵션입니다. 처치의 변이 자체가 관심 대상일 때, 즉 단순히 용량 간 평균을 피하는 것을 넘어 효과가 용량에 따라 어떻게 변화하는지 알고 싶을 때 모든 주요 설계 계열에서 연속형 처치 추정량을 사용할 수 있습니다. [연속형 처치 이중차분법(Continuous DiD)](#sec-continuous-did) 프레임워크는 각 용량에서의 평행 추세 가정하에 패널 데이터에서 용량-반응 곡선을 복원합니다. [연속형 처치를 위한 일반화 성향점수(GPS)](#sec-gps-continuous)는 조건부 무시가능성 확장을 통해 횡단면 데이터를 처리합니다. [용량-반응 RD](#sec-dose-response-rd)는 용량이 구동 변수의 결정론적 함수인 임계값 사례를 다룹니다. [연속형 처치를 위한 비모수 IV](#sec-nonparametric-iv-continuous)는 연속형 내생 처치를 변화시키는 연속형 도구 변수가 존재하는 경우를 처리합니다. 이들 중 적절한 선택은 이진 처치 설계 간의 선택을 지배하는 동일한 구조적 질문(패널인가 횡단면인가, 기준점이 있는가 없는가, 도구 변수가 있는가 없는가)에 의해 결정되며, 연속형 처치 버전은 일반적으로 스칼라 값을 복원하는 이진 버전보다 곡선을 복원하기 위해 더 많은 데이터를 필요로 한다는 점이 추가됩니다.

[**공간 통제를 포함한 이중차분법(Spatial DiD)**](#sec-difference-in-differences)은 표준 DiD 사양에 공간 시차(Spatial-lag) 항을 추가하여 지리적 파급을 처리합니다. 처치 효과는 처치 단위와 충분히 가까워 관련성이 있으면서도 영향을 받지 않을 만큼 충분히 먼 변이로부터 식별됩니다.

실무적 조언: SUTVA 위반에 대한 최선의 대응이 단일 기법인 경우는 드뭅니다. 설계 개선(군집 수준 처치, 포화)과 모델 개선(네트워크 또는 공간 구조)을 결합하고, 파급 보정 추정치와 단순 추정치를 모두 보고하여 SUTVA가 실제로 어떤 역할을 하고 있었는지 독자가 확인할 수 있도록 하십시오.

------------------------------------------------------------------------

### 조건부 무시가능성 가정 (Conditional Ignorability Assumption) {#sec-conditional-ignorability-assumption}

[SUTVA](#sec-sutva)가 명확히 정의된 잠재적 결과를 제공한 후, 다음 질문은 처치 집단과 미처치 집단을 비교하는 것이 실제로 인과 효과를 식별하는가입니다. 처치받은 사람들이 관찰된 특성을 통제한 후에도 받지 않은 사람들과 *평균적으로* 유사하지 않다면 인과 효과는 식별되지 않습니다. 이것이 조건부 무시가능성 가정이며, 외생적 변이의 구조적 원천을 활용하지 않는 모든 관찰 연구 설계의 핵심 식별 가정입니다.

이 가정은 동일한 의미를 갖는 여러 명칭으로 불립니다: **조건부 무시가능성(Conditional ignorability)**, **조건부 교환가능성(Conditional exchangeability)**, **비관찰 교란 없음(No unobserved confounding)**, **누락 변수 편향 없음(No omitted variable bias)**. 인과 다이어그램의 언어로는 처치에서 결과로 이어지는 모든 후문 경로(Backdoor paths)가 관찰된 공변량 $X$에 의해 차단되었다는 가정입니다. 형식적으로 잠재적 결과가 $X$가 주어졌을 때 처치 배정과 독립이어야 함을 요구합니다:

$$
Y(1), Y(0) \;\perp\!\!\!\perp\; Z \mid X.
$$

이 가정이 보장하는 것은 $X$의 층(Strata) 내에서 처치 단위와 미처치 단위를 비교하고 그 결과를 인과적으로 해석할 수 있는 권한입니다. 반면 이 가정이 제공하지 못하는 것은 **확실성**입니다. 이 가정은 근본적으로 검증 불가능하기 때문입니다. 가정이 성립함을 아는 유일한 방법은 모든 관련 비관찰 교란요인을 아는 것이며, 만약 그것을 안다면 애초에 관찰되지 않은 요인이 아닐 것입니다.

------------------------------------------------------------------------

이 가정을 표현하는 두 가지 동등한 방식이 있으며, 각각 유용한 직관을 제공합니다. 첫 번째는 공변량이 주어졌을 때 잠재적 결과와 처치 간의 조건부 독립성으로 작성하는 것입니다:

$$
P(Y(1), Y(0) \mid Z, X) \;=\; P(Y(1), Y(0) \mid X),
$$

이는 $X$의 층 내에서 잠재적 결과의 분포가 해당 단위의 처치 여부에 의존하지 않음을 말해줍니다. 두 번째는 처치 배정 메커니즘을 설명하기 위해 조건부 확률을 뒤집는 것입니다:

$$
P(Z = 1 \mid Y(1), Y(0), X) \;=\; P(Z = 1 \mid X),
$$

이는 $X$의 층 내에서 처치를 받을 확률이 잠재적 결과에 의존하지 않음을 말해줍니다. 두 공식화 모두 동일한 아이디어를 표현합니다: $X$를 알고 나면 처치는 **무작위 배정에 준한다(As-if random)**는 것입니다. 두 번째 공식화는 배정 과정을 생각할 때(동일한 $X$를 가진 두 단위가 처치받을 확률이 같았을까?) 종종 더 직관적이며, 이후 [매칭 장](#sec-matching-methods)에서 다루는 성향점수 방법론의 동기가 됩니다.

무시가능성이 제공하는 실질적 결과는 ATE의 식별 공식입니다:

$$
\mathbb{E}[Y(1) - Y(0)] \;=\; \mathbb{E}\bigl[\,\mathbb{E}[Y \mid Z=1, X] \;-\; \mathbb{E}[Y \mid Z=0, X]\,\bigr],
$$

이는 처치와 $X$가 주어졌을 때 결과의 조건부 기댓값(회귀 문제)을 추정할 수 있다면, $X$의 분포 전반에 걸쳐 그 차이를 평균함으로써 평균 처치 효과를 복원할 수 있음을 말해줍니다. 표준 회귀분석, $X$에 대한 매칭, 성향점수 가중치 부여, 현대의 이중 로버스트(Doubly-robust) 추정량은 모두 이 공식을 구현하는 서로 다른 방식들입니다. 이들은 유한 표본에서 서로 다른 결과를 내고 사양 오류에 대한 민감도도 다르지만, 동일한 식별 가정을 공유합니다.

------------------------------------------------------------------------

#### 인과 다이어그램과 후문 경로의 역할 (The Role of Causal Diagrams and Backdoor Paths)

방향성 비순환 그래프(DAG)를 그리는 것은 자신과 독자에게 식별 가정을 시각화하는 가장 경제적인 방법입니다. DAG는 어떤 변수가 다른 어떤 변수에 영향을 미치는지 명시하도록 강제하며, 처치 단위와 미처치 단위 간의 비교를 오염시킬 수 있는 **후문 경로(Backdoor paths)**를 드러냅니다. 후문 경로는 공통 원인을 거쳐 $Z$에서 $Y$로 이어지는 모든 비인과적 경로를 의미합니다. 교란(Confounding)은 정확히 열린 후문 경로의 존재를 의미하며, 올바른 공변량을 조건부로 통제하면 이러한 경로가 차단되어 무시가능성이 요구하는 무작위 배정에 준하는 비교가 복원됩니다.

그림 \@ref(fig:simple-dag)의 단순한 DAG는 이 문제의 기본 구조를 보여줍니다.

```{r simple-dag, echo = FALSE, fig.cap='후문 경로를 설명하는 방향성 비순환 그래프(DAG). 처치 $Z$와 결과 $Y$는 공통 원인 $X$를 공유하여 후문 경로 $Z \\leftarrow X \\rightarrow Y$를 생성하며, 조건부 무시가능성을 달성하기 위해 $X$를 조건부로 통제하여 이를 차단해야 합니다.', fig.alt='X, Y, Z 세 노드를 보여주는 방향성 비순환 그래프. 화살표는 X에서 Z로, X에서 Y로, Z에서 Y로 향함. Z는 처치, Y는 결과이며, X는 둘의 공통 원인으로서 통제되지 않으면 Z-to-Y 효과를 교란하는 후문 경로를 생성함.'}
# 필수 패키지 로드
library(dagitty)
library(ggdag)
library(ggplot2)

# 수동 좌표를 사용한 DAG 정의
dag <- dagitty('dag {
  X [pos="0,1"]
  Z [pos="1,0"]
  Y [pos="2,1"]
  
  X -> Z -> Y
  X -> Y
}')

# DAG 플롯
ggdag(dag) +
    theme_void() +  # 배경 제거
    theme(legend.position = "none") +  # 범례 제거
    theme(plot.title = element_text(hjust = 0.5, size = 14))  # 제목 중앙 정렬
```

이 그래프에서 $X$는 처치 $Z$와 결과 $Y$의 공통 원인입니다. 경로 $Z \leftarrow X \rightarrow Y$는 후문 경로입니다: $Z$가 $Y$에 아무런 인과 효과를 미치지 않더라도 $X$를 통해 정보가 $Z$에서 $Y$로 흐를 수 있게 합니다. $X$를 조건부로 통제하지 않으면 이 가짜 상관관계를 처치 효과로 착각하게 됩니다. 반면 $X$를 통제하면 후문 경로가 차단되고 순수한 인과적 흐름 $Z \to Y$만이 남게 됩니다.

이 그림이 시사하는 실증적 과제는 **충분 조정 집합(Sufficient adjustment set)**을 식별하는 것입니다. 이는 조건부로 통제했을 때 새로운 가짜 경로를 열지 않으면서(예: 충돌 변수를 통제하여 발생하는 경로) $Z$와 $Y$ 사이의 모든 후문 경로를 차단하는 관찰된 공변량들의 집합입니다. 이는 이론이 어떤 변수가 처치와 결과를 유발하는지 알려주는 도메인 지식의 문제이자, Pearl의 후문 기준(Back-door criterion) 및 이를 구현하는 소프트웨어(`dagitty`, `ggdag` 등)를 통해 후보 DAG로부터 유효한 조정 집합을 직접 계산하는 형식적 인과 구조의 문제입니다.

두 가지 실무적 전략이 따릅니다. 첫 번째는 **최소 충분 조정 집합(Minimal sufficient adjustment set)**을 찾는 것입니다. 무관한 변수를 조건부로 통제하면 자유도를 낭비하고 약한 도구 변수의 편향을 증폭시킬 수 있기 때문입니다. 두 번째는 **성향점수 방법(Propensity-score methods)**을 사용하는 것입니다: 종종 고차원인 공변량 벡터 $X$를 직접 통제하는 대신 성향점수 $e(X) = P(Z=1 \mid X)$를 추정하고, [매칭](#sec-matching-methods), 역확률 가중치(IPW), 또는 층화를 통해 이 스칼라 값을 통제합니다. 성향점수 축소는 고차원 균형 문제를 1차원 문제로 변환하기 때문에 관찰 인과추론에서 가장 유용한 기법 중 하나입니다.

------------------------------------------------------------------------

#### 무시가능성 가정의 위반 (Violations of the Ignorability Assumption)

무시가능성은 처치와 결과 모두에 영향을 미치면서 우리가 측정하지 못한(또는 대리 변수를 통제해도 후문 경로를 닫지 못할 정도로 잘못 측정한) 변수 $U$가 존재할 때 실패합니다. 형식적으로:

$$
Y(1), Y(0) \;\not\perp\!\!\!\perp\; Z \mid X,
$$

따라서 관찰된 공변량을 통제한 후에도 처치 및 미처치 잠재적 결과는 여전히 처치 여부에 의존합니다. 추정된 효과는 인과 효과에 관찰되지 않은 $U$의 기여분이 **더해진** 값을 포착하게 되며, 결정적으로 데이터만으로는 둘을 직접 구분할 방법이 없습니다.

그에 따른 결과는 잘 알려져 있습니다. 추정치는 문자 그대로 **교란(Confounded)**됩니다: 처치 효과와 관찰되지 않은 교란요인의 기여분이 혼합됩니다. 처치 배정이 결과 및 표본 구성 자체를 유발하는 요인과 상관되는 경우 **선택 편향(Selection bias)**이 발생할 수 있습니다. 그리고 편향은 양방향으로 발생할 수 있습니다: 처치 단위를 실제보다 더 좋아 보이게 만드는 교란요인은 추정 효과를 과대평가하고, 반대 방향의 교란요인은 과소평가합니다. 핵심은 보조적인 증거가 없다면 회귀분석 결과가 자신의 가설에 얼마나 부합하든 간에 회귀 출력만으로는 편향의 부호를 추론할 수 없다는 점입니다.

교란의 고전적인 예시는 흡연과 폐암에 관한 문헌에 나타나 있습니다; 그림 \@ref(fig:example-confounding-dag)를 참조하십시오.

```{r example-confounding-dag,echo=FALSE, fig.cap='인과 다이어그램에서의 교란 예시.', fig.alt='유전자가 흡연과 암 모두에 영향을 미쳐 잠재적으로 흡연→암 효과를 편향시키는 교란을 보여주는 DAG.'}
# 필수 패키지 로드
library(dagitty)
library(ggdag)
library(ggplot2)

dag <- dagitty('dag {
  Smoking [pos="0,1"]
  Cancer [pos="2,1"]
  Gene [pos="1,0"]
  
  Smoking -> Cancer
  Gene -> Smoking
  Gene -> Cancer
}')

# 가독성을 높인 DAG 플롯
ggdag(dag, text = TRUE) + 
  theme_void() +  # 배경 제거
  ggtitle("교란의 예시 (Example of Confounding)") +
  theme(legend.position = "none") +  # 범례 제거
  theme(plot.title = element_text(hjust = 0.5, size = 14))  # 제목 중앙 정렬
```

유전적 소인은 흡연 성향과 폐암 발생 성향 모두에 영향을 미칩니다. 유전자가 측정되지 않았다면 유전적 후문 경로가 열려 있기 때문에 관찰된 다른 모든 변수를 통제한 후에도 흡연이 폐암에 미치는 추정 효과는 편향됩니다. 이 논쟁의 역사적 해결은 동일한 관찰 데이터에 대한 더 정교한 통계 기법에서 나온 것이 아니라, 생물학, 쌍둥이 연구, 그리고 궁극적으로 원래의 횡단면 회귀분석이 접근할 수 없었던 증거를 통해 후문 경로를 차단한 동물 실험에서 비롯되었습니다.

------------------------------------------------------------------------

#### 위반에 대한 대응 전략 (Strategies to Address Violations)

무시가능성이 타당하지 않을 때 올바른 조치는 무작정 통제 변수를 계속 추가하며 요행을 바라는 것이 아니라 **식별의 원천을 변경**하는 것입니다. 아래의 각 방법론은 무시가능성을 적절한 환경에서 더 방어 가능한 다른 가정으로 대체합니다.

[**도구 변수(IV)**](#sec-instrumental-variables)는 "모든 관련 교란요인이 관찰되었다"를 "처치를 변화시키지만 결과와는 직접 관련이 없는 변수 $W$가 존재한다"로 대체합니다. 대표적인 예는 처치 참여를 유도하는 무작위 인센티브입니다: 추첨은 외생적이며, 추첨에 대한 반응은 순응자들에 대한 효과를 식별하고, 기저의 처치-결과 관계에 존재하는 비관찰 교란요인은 더 이상 식별을 깨뜨리지 않습니다. 대가는 IV가 ATE가 아닌 순응자에 대한 LATE를 식별한다는 점과 배제 제약 자체가 검증 불가능한 가정이라는 점입니다.

[**이중차분법(DiD)**](#sec-difference-in-differences)은 무시가능성을 평행 추세로 대체합니다: 처치가 없었더라면 처치 집단과 통제 집단이 평행하게 움직였을 것이라는 가정입니다. 시간에 불변인 비관찰 교란요인은 차분을 통해 제거되지만, 시간에 따라 변하는 교란요인(및 처치 시점과 상관된 교란요인)은 제거되지 않습니다. 사전 추세는 비공식적으로 검증 가능하지만, 평행 추세 가정 자체는 검증할 수 없습니다.

[**회귀 단절(RD)**](#sec-regression-discontinuity)은 무시가능성을 알려진 기준점에서의 연속성으로 대체합니다: 기준점 바로 위와 아래의 단위는 처치 상태를 제외하고는 비교 가능합니다. 국소적 무작위 배정 논리는 강력하지만 오직 기준점에서만 효과를 식별하며, 개체들이 구동 변수 상의 위치를 정밀하게 조작할 수 없었을 때만 유효합니다.

[**성향점수 방법**](#sec-propensity-scores)은 무시가능성을 대체하기보다는 무시가능성 프레임워크 **내에서** 작동합니다. 고차원 균형 문제를 추정된 성향점수 $e(X) = P(Z = 1 \mid X)$ 상의 1차원 문제로 변환한 후 매칭, 역확률 가중치, 또는 층화를 사용하여 비교 가능한 그룹을 구성합니다. 비관찰 교란으로부터 구원해주지는 못하지만, 회귀 사양에 숨겨져 있던 공통 지지 문제를 드러내는 경우가 많습니다.

**민감도 분석**(특히 [로젠바움 민감도 경계](#sec-rosenbaum-bounds))은 관찰 연구에서 던질 수 있는 가장 유용한 질문을 던집니다: *이 결론을 뒤집으려면 관찰되지 않은 교란이 얼마나 강해야 하는가?* 그 답은 관찰된 공변량과 동일한 단위로 보고되므로, 독자는 "내가 통제해야 했던 가장 강력한 변수만큼 강한 교란"이 이 환경에서 타당한지 질문할 수 있습니다. 타당한 수준의 비관찰 교란을 견뎌내는 결론을 가진 연구는 질문 자체를 무시하는 연구보다 의미 있게 더 강력합니다.

------------------------------------------------------------------------

#### 실무적 고려사항 (Practical Considerations)

무시가능성 기반 분석에서 가장 중대한 결정은 $X$에 어떤 공변량을 포함할 것인가입니다. 세 가지 지침이 함께 작용합니다.

첫 번째이자 가장 중요한 것은 **도메인 지식**입니다. 제도를 잘 아는 사람들과 대화하고, 정책 문서를 읽고, 타이밍을 이해하십시오. 대부분의 누락 변수 문제는 통계적 미스터리가 아니라 외부인이라면 질문할 생각조차 못 했을 해당 환경의 사실들입니다.

두 번째는 **공식 인과 발견 방법(Formal causal-discovery methods)**입니다: 구조 학습 알고리즘, DAG 기반 식별(`dagitty` 등 활용), 그리고 후보 인과 구조가 주어졌을 때 조정 집합을 제안하는 베이지안 네트워크 방법들입니다. 이들은 손으로 그린 DAG에 대한 건전성 검사로 유용하지만 제도적 지식을 대체할 수는 없으며, 사용자가 이미 믿고 있는 바를 인코딩할 뿐입니다.

세 번째는 **균형 진단(Balance diagnostics)**입니다: 조정 후 공변량이 처치군 전반에 걸쳐 유사하게 분포하는지에 대한 통계적 검정입니다. 조정 후의 불균형은 모델이 잘못 지정되었거나 공통 지지가 부족하다는 신호입니다. 공변량 균형은 식별을 위한 필요조건이지만 충분조건은 아닙니다.

변수 선택 자체는 트레이드오프입니다. 너무 적은 공변량을 포함하면 후문 경로가 열려 편향된 추정치가 생성됩니다. 반면 너무 많은 공변량, 특히 처치에 영향을 받는 변수, 처치 후 결과, 또는 순수 충돌 변수를 포함하면 *새로운* 후문 경로가 열리거나 분산이 증폭될 수 있습니다. 가장 깔끔한 원칙은 먼저 DAG를 작성하고, 그로부터 조정 집합을 도출하며, DAG가 요구하지 않는 "딱 하나의 변수만 더" 추가하려는 유혹을 억제하는 것입니다.

------------------------------------------------------------------------

### 공통 지지 (양수성) 가정 (Overlap / Positivity Assumption) {#sec-overlap-positivity-assumption}

[무시가능성](#sec-conditional-ignorability-assumption)은 적절한 공변량이 주어졌을 때 처치 집단과 미처치 집단의 비교가 교란되지 않는다고 말합니다. 반면 공통 지지는 비교가 **가능하다**는 것, 즉 모집단 내 $X_i$의 모든 값에 대해 처치를 받은 단위와 받지 않은 단위가 모두 존재함을 말합니다. 공통 지지가 없다면 회귀 모델은 여전히 적합되고 성향점수도 추정되며 표준오차도 출력되겠지만, 서포트의 특정 부분에 대한 추정 효과는 데이터가 아닌 외삽(Extrapolation)에 의해 주도됩니다. 모델은 채워 넣을 근거가 없는 반사실을 채워 넣고 있으며, 공식의 우아함은 데이터가 침묵하고 있다는 사실을 은폐합니다.

형식적으로 공통 지지는 다음을 요구합니다:

$$
0 < P(Z_i = 1 \mid X_i) < 1 \qquad \text{모든 } X_i\text{에 대해},
$$

따라서 모든 공변량 값에 대해 처치와 통제를 모두 받을 확률이 엄격하게 양수여야 합니다. 처치 단위와 미처치 단위의 공변량 분포는 관련 서포트 상에서 겹쳐야 합니다.

공통 지지가 실패할 때 그 결과는 실패가 발생하는 **위치**에 따라 달라집니다. 꼬리 부분에서 실패하는 경우(모두가 처치를 받거나 아무도 받지 않는 작은 $X$ 영역), ATE는 전체적으로 식별되지 않지만 ATT는 여전히 식별될 수 있습니다. 처치를 절대 받을 수 없었던 사람들에게 효과가 어떠했을지 물을 수는 없더라도, 실제로 처치를 받은 사람들에게 효과가 어떠했는지는 여전히 물을 수 있기 때문입니다. 반면 분포의 중간 부분에서 공통 지지가 심각하게 실패하면 ATT조차 식별하기 어려워지며, 연구자들은 다른 추정 대상인 **중첩 모집단에 대한 평균 처치 효과(ATO)**로 눈을 돌립니다. 이는 처치가 진정으로 경쟁적이었던 하위 모집단, 즉 성향점수가 0과 1로부터 떨어져 있던 집단에 추론을 집중합니다 [@li2018balancing].

ATO는 통계적으로 로버스트하지만 해석상 다소 까다롭습니다. "중첩 모집단"은 정책 입안자가 쉽게 알아볼 수 있는 모집단이 아니라 가중치 부여의 인위적 결과물이기 때문입니다. 해석 가능성이나 정책적 관련성 때문에 ATT를 원하지만 공통 지지 부족으로 역확률 가중치가 폭주할 때 **균형 가중치(Balancing weights)**가 유용한 대안이 됩니다. 이는 적합된 성향점수 모델로부터 가중치를 구성하는 대신 추정 중에 공변량 균형을 직접 목표로 삼아 가중치를 유계로 유지하고 추정 대상을 친숙하게 유지합니다. @ben2023using 은 공통 지지 부족으로 인해 IPW가 실패하는 환경에서도 균형 가중치가 ATT를 복원할 수 있음을 보여주며, 통계적 안정성과 해석 가능성 사이의 유용한 타협점을 제공합니다.

------------------------------------------------------------------------

이 가정을 평이한 용어로 다시 설명할 가치가 있습니다. 공통 지지는 **결정론적 처치 배정(Deterministic treatment assignment)**을 배제합니다: 처치가 반드시 발생하거나 발생하지 않도록 보장되는 $X_i$ 값은 존재하지 않습니다. 두 가지 결과가 따릅니다.

1.  양수성(Positivity): 모든 단위는 각 처치 수준을 받을 엄격히 양수의 확률을 가지며, 누구도 구조적으로 어느 한쪽 팔에서 배제되지 않습니다.
2.  결정론적 배정 없음: 어떤 $X_i$ 값에 대해 $P(Z_i = 1 \mid X_i) = 0$ 또는 $1$이라면, 데이터에 반사실적 관측치가 존재하지 않기 때문에 해당 $X_i$ 값에서 인과 효과는 식별되지 않습니다.

어떤 하위 모집단이 항상 처치를 받고(규칙, 자격 요건, 또는 거의 확실성을 낳는 강한 자기 선택으로 인해) 다른 하위 모집단은 절대 처치를 받지 않는다면, 그 설계는 암묵적으로 "모집단"의 정의를 재규정한 것입니다. 추론은 두 군 모두가 지지(Support)를 갖는 영역으로 제한되며, 그 이상의 외삽은 데이터가 아닌 모델링 가정에 불과합니다.

------------------------------------------------------------------------

#### 공통 지지 가정 위반의 함의 (Implications of Violating the Overlap Assumption)

공통 지지 위반의 실무적 결과는 미묘합니다. 회귀 적합의 실패로 나타나는 것이 아니라, 회귀 모델이 경고 없이 수행하는 은밀한 외삽으로 나타나기 때문입니다. 표 \@ref(tab:quasi-exp-consequences-overlap)은 가장 흔한 네 가지 패턴을 요약합니다.

| **문제** | **결과** |
|--------------------------------------------------|-----------------------------------------------------------------------------------------|
| **ATE의 제한된 일반화 가능성** | 공변량 분포의 중첩이 부족하면 ATE를 추정할 수 없음. |
| **ATT는 여전히 식별 가능할 수 있음** | 일부 중첩이 존재하면 ATT를 추정할 수 있으나 처치 집단으로 한정됨. |
| **심각한 위반 시 ATT 추정 불가** | 중첩이 전혀 없으면 ATT조차 식별할 수 없음. |
| **외삽 편향 (Extrapolation Bias)** | 약한 중첩은 모델의 외삽을 강제하여 불안정하고 편향된 추정치를 초래함. |

Table: (\#tab:quasi-exp-consequences-overlap) 공통 지지 가정 위반의 결과.

##### 예시: 교육 개입과 사회경제적 지위

구체적인 사례가 직관을 명확하게 해줍니다. 재정이 풍부한 학교에만 도입된 교육 개입을 연구한다고 가정해 봅시다. 이 경우 모든 고소득 학생은 처치를 받고($P(Z = 1 \mid X = \text{고소득}) = 1$), 저소득 학생은 아무도 처치를 받지 않습니다($P(Z = 1 \mid X = \text{저소득}) = 0$). 미처치 대조군이 없으므로 고소득 학생에 대한 처치 효과는 정의되지 않으며, 처치 대조군이 없으므로 저소득 학생에 대한 처치 효과 역시 정의되지 않습니다. 결과를 처치와 소득에 회귀시키면 모델이 실행되고 계수가 출력되며 신뢰구간도 생성되겠지만, 그 추정치는 광고된 것과는 다른 작업을 수행하고 있습니다: 소득 집단 자체를 비교하고 있으며, 처치 상태는 소득 대비에 흡수되어 버립니다. 어떠한 정교한 공변량 조정으로도 이를 바로잡을 수 없습니다. 데이터 자체가 해당 추론을 뒷받침하지 못하기 때문입니다.

------------------------------------------------------------------------

#### 공통 지지 가정 위반의 진단 (Diagnosing Overlap Violations)

다행히도 공통 지지는 본 파트의 가정 중 모델을 적합하기 전에 데이터로부터 직접 확인할 수 있는 몇 안 되는 가정 중 하나입니다. 세 가지 진단법이 표준적인 관행이어야 합니다.

첫 번째는 **성향점수 분포**입니다. 유연한 모델(로지스틱 회귀, 랜덤 포레스트, 그래디언트 부스팅 트리)을 통해 $e(X) = P(Z=1 \mid X)$를 추정하고, 처치 단위와 미처치 단위에 대해 추정된 성향점수의 분포를 별도로 플롯합니다. 우수한 공통 지지는 동일한 성향점수 영역에서 두 집단 모두 상당한 질량을 갖는 것으로 나타납니다. 불량한 공통 지지는 한쪽은 0 근처에, 다른 쪽은 1 근처에 쌓여 거의 분리된 두 분포의 쌍으로 나타나며, 이는 앞으로 실행할 회귀분석이 외삽에 크게 의존할 것임을 알리는 명확한 신호입니다.

두 번째는 개별 공변량에 대한 **표준화 평균 차이(Standardized Mean Differences, SMD)**로, 조정 전후의 처치 집단과 미처치 집단을 비교합니다. 특정 공변량에서의 큰 불균형은 해당 차원에서 크게 다른 단위들을 비교하도록 모델에 요구하고 있음을 시사하며, 그 비교는 데이터에 의해 뒷받침되지 않을 수 있습니다.

세 번째는 처치 상태별 성향점수의 **커널 밀도 플롯(Kernel density plots)**으로, 표준 히스토그램보다 더 세밀한 뷰를 제공합니다. 한 집단의 밀도가 다른 집단보다 훨씬 큰 영역은 모델의 추정치가 비교 가능한 단위가 아니라 외삽에 의해 주도될 영역과 정확히 일치합니다.

대부분의 실무 환경에서 가장 유익한 단일 진단 도구는 성향점수 밀도 플롯입니다. 이를 부록이 아닌 본문에 제시하십시오.

------------------------------------------------------------------------

#### 공통 지지 가정 위반에 대한 대응 전략 (Strategies to Address Overlap Violations)

진단 도구가 문제를 알릴 때, 약간 더 좁은 추정 대상을 감수하면서 신뢰할 수 있는 비교에 가까운 결과를 복원할 수 있는 몇 가지 해결책이 있습니다.

가장 흔한 것은 **비중첩 단위의 트리밍(Trimming non-overlapping units)**입니다: 반대쪽 군에 비교 가능한 개체가 존재하지 않는다는 근거로 성향점수가 0 또는 1에 너무 가까운 관측치를 제외합니다. 트리밍은 내적 타당성을 높이고 추정치의 노이즈를 낮추지만 추정치가 지칭하는 모집단을 재정의합니다: 5% 트리밍된 표본은 더 이상 원래 표본이 아니며 결과 보고 시 이를 명확히 해야 합니다.

두 번째는 트리밍 대신 **재가중(Reweighting)**을 적용하는 것입니다. 중첩 가중치($W_i = e(X_i)(1 - e(X_i))$)는 극단적인 성향점수를 버리는 대신 가중치를 낮춥니다. 결과적인 추정 대상은 앞서 논의한 ATO로, 성향점수가 중간 수준인 모집단, 대략적으로 처치 배정이 실질적으로 의미 있는 질문이었던 모집단에 대한 평균 처치 효과입니다.

세 번째는 **성향점수 매칭(Propensity-score matching)**으로, 본질적으로 일대일 구조를 가진 트리밍입니다: 반대쪽 군에서 비교 가능한 매칭이 없는 단위는 버려집니다. 이는 설계상 관찰된 공변량에 대해 잘 균형 잡힌 표본을 생성하지만 데이터의 상당 부분을 버릴 수 있으며 매칭 형성 방식에 민감한 추론을 낳습니다.

네 번째는 엔트로피 균형화(Entropy balancing)나 공변량 균형 성향점수(CBPS)와 같은 **공변량 균형 기법(Covariate-balancing techniques)**으로, 군 간 공변량 분포를 균형화하는 가중치를 직접 최적화합니다. 이들은 성향점수를 정확하게 모델링할 필요가 없기 때문에 불량한 중첩하에서 종종 IPW보다 더 우수한 성능을 보입니다.

다섯 번째는 **민감도 분석을 보고**하는 것입니다: 중첩 패턴이 암시하는 비관찰 교란이 다양한 수준에서 결과와 상관된다면 결론이 어떻게 변할 것인가? [로젠바움 민감도 경계](#sec-rosenbaum-bounds)는 바로 이 목적으로 설계되었으며, 위의 전략들과 결합하면 궁극적인 주장을 더욱 방어 가능하게 만듭니다.

실무적 원칙: 여러 해결책을 시도하고, 여러 추정치를 보고하며, 결론이 선택에 얼마나 의존하는지 독자가 확인할 수 있도록 하십시오. 합리적인 조정 전반에 걸쳐 안정적인 추론은 강력하며, 크게 요동치는 추론은 원래 사양이 무엇을 숨기고 있었는지에 대한 정보를 제공합니다.

------------------------------------------------------------------------

#### 중첩 모집단에 대한 평균 처치 효과 (ATO)

공통 지지가 약할 때 ATE는 전체적으로 식별되지 않을 수 있고 ATT는 추정하기 까다로울 수 있으며, 이때 ATO가 유용한 제3의 길을 제공합니다: 처치가 진정으로 경쟁적이었던 하위 모집단에 대해 정의된 추정 대상입니다. 그 해석은 "어느 쪽으로든 갈 수 있었던 단위들에 대한 평균 처치 효과"이며, 때로는 데이터셋에서 정책적으로 가장 관련성 높은 수량이고 때로는 다소 난해한 수량일 수 있습니다. 어느 쪽이든 경쟁 추정량들이 불안정할 때 안정적으로 추정됩니다. 표 \@ref(tab:quasi-exp-causal-estimands)는 세 추정 대상을 나란히 비교하여 각각이 지칭하는 대상 모집단과 각각이 부과하는 공통 지지 요구사항의 강도를 나열합니다.

ATO는 **중첩 가중치(Overlap weights)**를 통해 구현됩니다:

$$
W_i \;=\; P(Z_i = 1 \mid X_i)(1 - P(Z_i = 1 \mid X_i)).
$$

가중치는 성향점수가 정확히 0.5일 때("가장 경쟁적인" 단위) $W_i = 0.25$로 정점을 찍고, 극단(처치 또는 미처치가 거의 보장되었던 단위)에서는 0으로 떨어집니다. 이 단 하나의 특징이 불량한 중첩하에서 추정량을 로버스트하게 만듭니다: 극단적인 성향점수는 역확률 가중치에서처럼 분산을 폭주시추는 대신 0을 향해 하향 가중됩니다. 추정치는 설계상 변이가 사실상 존재하지 않았던 하위 모집단이 아니라 처치 배정이 실질적인 선택이었던 하위 모집단에 대한 질문이 됩니다.

| **추정 대상** | **대상 모집단** | **공통 지지 요구 강도** |
|--------------|-----------------------|-------------------------|
| **ATE** | 전체 모집단 | 강함 |
| **ATT** | 처치받은 모집단 | 중간 |
| **ATO** | 중첩 모집단 | 약함 |

Table: (\#tab:quasi-exp-causal-estimands) 인과 추정 대상의 비교.

##### ATO의 실무적 적용

ATO는 두 가지 환경에서 자연스럽게 활용됩니다. 첫 번째는 자격 요건 규칙, 지리적 예외 조항, 행정적 재량 등으로 인해 처치 배정이 고도로 구조화되어 있어 모집단의 상당 부분에 대해 ATE가 본질적으로 정의되지 않는 **정책 평가** 환경입니다. ATO를 보고하면 추정 대상이 적어도 반사실적 정책을 상상할 수 있는 모집단에 대응하도록 보장할 수 있습니다. 두 번째는 외삽이 우려되는 **관찰 연구** 환경입니다: 회귀 모델은 처치 표본과 미처치 표본이 거의 겹치지 않을 때도 ATE와 유사한 수치를 출력할 수 있지만, 그 수치는 데이터가 아니라 모델의 함수 형태에 의존하고 있습니다. ATO를 보고하면 공통 지지에 대한 의존성을 명시적으로 드러내어 독자가 해석할 수 있는 추정 대상으로 전환할 수 있습니다.

많은 응용 환경에서 합리적인 타협안은 선호하는 사양하의 ATT(또는 ATE)와 중첩 가중치하의 ATO를 **모두** 보고하고 둘 간의 차이를 논의하는 것입니다. 큰 격차는 주요 추정치가 외삽에 의해 주도되고 있다는 신호이며, 작은 격차는 결론이 공통 지지 우려에 로버스트하다는 신호입니다.

------------------------------------------------------------------------

## 자연 실험 (Natural Experiments) {#sec-natural-experiments}

자연 실험은 세상이 우리를 대신하여 실험을 실행해 줄 때 발생합니다. 정책 변화, 법원 판결, 기술적 오류, 기상 이변 충격, 자의적인 행정 마감일과 같은 외부 이벤트가 단위 스스로 조작하지 않은 방식으로 일부 단위에는 처치를 배정하고 다른 단위에는 배정하지 않습니다. 연구자의 역할은 그 순간을 포착하고, 무작위 배정에 준하는 변이를 문서화하며, 이를 사용하여 [무작위 대조 시험(RCT)](#sec-experimental-design)이 현실적으로 제공할 수 없었던 인과 효과를 식별하는 것입니다. 이 용어는 공식적인 잠재적 결과 프레임워크보다 다소 이전의 전통에서 유래했지만, 기본 아이디어는 동일합니다: 무작위 배정이 주어지지 않을 때 차선책은 동일한 비교가 성립할 수 있을 만큼 무작위 배정과 충분히 닮은 변이를 활용하는 것입니다.

자연 실험은 연구 대상이 되는 세상이 RCT를 위해 가만히 있어 주기를 거부하는 빈도에 비례하여 중요성을 갖습니다. 거시경제 정책, 규제 체제, 기술 플랫폼 변경, 환경적 충격, 사법적 배정, 인구학적 단절 등은 모두 연구자가 무작위화할 권한을 결코 얻을 수 없는 질문들을 낳습니다. 경제학, 마케팅, 정치학, 역학 분야의 관련 문헌은 방대하며 계속 성장하고 있으며, 이어지는 장들에서 다루는 대부분의 방법론은 정확히 이러한 환경에서 인과 추정치를 도출하기 위해 개발되었습니다.

### 자연 실험의 핵심 특성 (Key Characteristics of Natural Experiments)

진정한 자연 실험은 세 가지 특징을 갖습니다. 첫째는 외생적 충격(Exogenous shock)입니다: 처치 배정이 단위 자체의 특성이 아니라 외부 이벤트, 정책, 또는 규칙에 의해 주도됩니다. 둘째는 무작위 배정에 준함(As-if randomization)입니다: 충격에 의해 생성된 변이는 결과의 관찰되지 않은 결정요인과 무관하다고 볼 수 있습니다(통계학자가 무시가능성이라 부르고 경제학자가 외생성이라 부르는 것). 셋째는 비교 가능성(Comparability)입니다: 처치 단위와 미처치 단위는 설계 자체 덕분에 또는 적절한 조정 후에 충격에 대한 노출 여부를 제외한 모든 면에서 유사합니다.

세 조건은 순차적으로 쌓입니다. 충격이 외생적(외부 요인에 의해 주도됨)이더라도 단위 간 기존의 차이와 상관된다면 무작위 배정에 준하는 변이를 생성하지 못할 수 있으며, 어떤 의미에서 무작위 배정에 준하는 변이를 생성하더라도 노출된 단위와 노출되지 않은 단위가 매우 다르다면 비교 가능한 집단을 제공하지 못할 수 있습니다. 자연 실험 논문을 읽을 때 이 세 가지 질문을 순서대로 던지십시오.

------------------------------------------------------------------------

### 경제학 및 마케팅에서의 자연 실험 사례 (Examples of Natural Experiments in Economics and Marketing)

네 가지 예시는 자연 실험이 발생하는 다양한 환경과 각각이 진정으로 무작위 배정에 준한다는 것을 논증하기 위해 얼마나 많은 노력이 들어가는지를 잘 보여줍니다.

현대 실증 경제학에서 가장 유명한 사례는 **최저임금과 고용**에 관한 @card1993minimum 의 연구입니다. 뉴저지주는 1992년에 최저임금을 인상한 반면 인접한 펜실베이니아주는 인상하지 않았습니다. 두 주의 패스트푸드 노동 시장은 그 시점까지 평행하게 움직이고 있었으므로, 이 정책 변화는 유용한 비교를 제공했습니다: 정책 발효 후 뉴저지의 고용은 펜실베이니아에 비해 어떻게 변화했는가? 이 논문의 핵심적인 방법론적 기여는 비교 가능성 질문을 진지하게 다루어, 펜실베이니아가 인상이 없었을 경우 뉴저지가 겪었을 상황에 대한 신뢰할 수 있는 반사실 역할을 했음을 데이터로 논증한 점이었습니다. 동일한 DiD 논리가 이후 수백 편의 정책 평가 연구의 기초가 되었습니다.

두 번째 범주는 **광고 또는 제품 금지 조치**를 포함합니다. 한 국가(또는 주, 도시)가 담배, 주류, 가공식품 광고를 금지하고 비교 가능한 이웃 지역은 금지하지 않을 때, 법적 노출의 급격한 분기를 활용하여 규제가 매출, 유병률, 또는 소비에 미치는 인과 효과를 추정할 수 있습니다. 설계의 신뢰성은 금지 조치가 기저의 소비 추세와 무관한 이유로 통과되었는지에 달려 있습니다: 특정 제품의 소비가 이미 감소하고 있던 관할 구역이 금지 조치를 통과시킬 가능성도 더 높다면, 설계는 정책 효과와 정책을 촉발한 추세를 혼동하게 됩니다.

세 번째이자 자연 실험이 반드시 정부로부터 나올 필요는 없다는 점을 상기시켜 주는 사례는 **2021년 10월 페이스북 먹통 사태**입니다. 당시 플랫폼의 광고 인프라가 전 세계적으로 수 시간 동안 중단되었습니다. 페이스북 광고에 의존하던 기업들은 예고 없는 비자발적 디지털 마케팅 중단을 경험한 반면, 페이스북에 의존하지 않던 기업들은 영향을 받지 않았습니다. 중단 기간 전후로 두 그룹의 매출과 트래픽을 비교하는 것은 무작위 배정 개입과 유사합니다. 단, "처치"(광고 중단)가 대부분의 기업이 실제로 고려할 조치가 아니라는 차이점이 있습니다. 이 추정치는 광고의 평균적 가치가 아니라 광고를 집행할 수 있는 능력의 한계 가치를 식별하며, 특이한 이벤트가 때로는 가장 깔끔한 변이를 제공한다는 점을 보여줍니다.

네 번째 범주는 정원 초과 학교나 프로그램에 대한 **추첨 기반 입학 배정(Lottery-based admissions)**입니다. 지원자가 무작위 추첨으로 선발되기 때문에 추첨 자체가 연구자가 설계할 필요가 없었던 무작위화를 구성합니다. 차터 스쿨, 마그넷 프로그램, 영재 트랙에 대한 연구들은 이러한 추첨을 활용하여 이후의 시험 점수, 대학 진학, 소득에 미치는 인과 효과를 추정해 왔습니다. 설계의 깔끔함은 추첨이 진정으로 무작위였는지, 당첨자의 실제 참여율이 추론을 뒷받침할 만큼 높은지, 그리고 낙첨자가 다른 경로를 통해 유사한 프로그램에 체계적으로 접근할 수 없었는지에 달려 있습니다.

이 모든 예시는 동일한 구조적 접근을 보여줍니다: 세상이 제공한 변이를 찾고, 그것이 무작위 배정에 준함을 논증하며, 연구자가 달리 실행할 수 없었을 비교의 설계 뼈대로 활용하는 것입니다.

------------------------------------------------------------------------

### 자연 실험이 중요한 이유 (Why Are Natural Experiments Important?)

자연 실험의 매력은 명확합니다: 대부분의 관찰 연구를 괴롭히는 선택 편향을 크게 줄여줍니다. 처치가 자기 선택이 아니라 외부 충격에 의해 배정될 때, 처치받은 단위들은 적어도 추정 효과를 편향시킬 만한 이유로 인해 받지 않은 단위들과 체계적으로 다르지 않게 됩니다. 이것이 관찰 데이터가 제공할 수 있는 무작위 배정에 가장 가까운 형태이며, 자연 실험이 현대 응용 실증 문헌을 지배하는 이유입니다.

그러나 이러한 매력에 조건이 없는 것은 아닙니다. 자연 실험에서의 처치 배정은 *증명 가능하게* 무작위라기보다는 *그럴듯하게* 무작위인 것이며, 무작위 배정에 준한다는 것은 세상에 대한 해석적 주장이지 연구자가 통제한 설계의 속성이 아닙니다. 충격이 결과를 유발하는 비관찰 요인과 상관될 가능성, 충격에 대한 사전 기대가 충격 발생 전 행동을 변화시킬 가능성, 또는 충격에 노출된 단위가 노출되지 않은 단위와 연구자가 측정하지 못한 방식으로 다를 가능성은 항상 존재합니다. 자연 실험은 무시가능성을 정당화해야 하는 부담을 덜어주지만, 이를 완전히 없애지는 못합니다.

별개로 점점 더 널리 인식되고 있는 우려는 **동일한 자연 실험의 다수 연구 간 재사용(Reuse of the same natural experiment)**입니다. 동일한 법원 판결, 동일한 추첨, 동일한 규제 변화가 서로 다른 결과를 조사하는 수십, 수백 편의 논문을 뒷받침할 수 있습니다. 그러면 전체 연구 생태계는 엄청나게 많은 가설이 검정된 단일 데이터셋과 유사해지며, 표준 $p$-값은 문헌이 이를 깨닫기 훨씬 전에 명목적 의미를 상실합니다. 최근의 시뮬레이션 연구는 이를 수치로 증명하였으며, 그 수치는 응용 실증 연구자에게 경종을 울릴 만합니다.

선택 편향, 잔여 교란, 다중 검정 팽창은 현대 자연 실험 연구를 형성하는 세 가지 도전 과제입니다. 앞의 두 가지는 신중한 설계와 이어지는 장들의 방법론을 통해 해결됩니다. 세 번째는 다음 소절의 초점입니다.

------------------------------------------------------------------------

### 동일한 자연 실험의 재사용 문제 (The Problem of Reusing Natural Experiments)

재사용 문제는 설명하기는 단순하지만 그 영향의 크기는 충격적입니다. 단일 자연 실험이 수많은 결과 변수에 대해 탐색되고, 조사된 결과의 수가 충격이 실제로 효과를 미친 결과의 수를 크게 초과할 때, 개별 연구가 올바르게 수행되었더라도 통계적으로 유의한 발견 중 위양성(False positives)의 비율이 50%를 초과할 수 있습니다. 대표적인 실증적 입증은 @heath2023reusing (p. 2331)으로, 정확히 이러한 상황을 시뮬레이션하여 전통적인 추론이 위양성률을 심각하게 과소평가함을 보여주었습니다.

세 가지 요인이 팽창을 유발합니다. 첫 번째는 데이터 스누핑(Data snooping)입니다: 동일한 데이터셋에 대해 더 많은 가설을 검정할수록 우연에 의해서만 적어도 하나가 유의성에 도달할 확률이 높아지며, 표준 $p$-값은 탐색 범위의 넓이에 대해 페널티를 부여하지 않습니다. 두 번째는 연구자 자유도(Researcher degrees of freedom)입니다: 결과 변수를 정의하고 모델 사양을 선택하며 로버스트성 검정을 선택하는 재량권은 분석가가 종종 무의식적으로 "작동하는" 버전의 분석으로 표류하게 만듭니다. 이는 통계적으로 수많은 검정을 실행하고 유리한 것만 보고하는 것과 동일합니다. 세 번째는 검정 간의 의존성입니다: 동일한 데이터셋에서 검정된 결과들은 대개 서로 상관되어 있으므로 독립성을 가정한 표준 다중 검정 보정은 진정한 제1종 오류율을 과소평가합니다.

문제를 악화시키는 조건들은 바로 주목받는 응용 연구의 조건들입니다: 수많은 논문에서, 수많은 저자에 의해, 수년에 걸쳐, 수많은 결과와 수많은 하위 그룹에 대해 연구되는 두드러진 정책 변화이며, 이때 $p$-값은 마치 가설군에 단 하나의 구성원만 있는 것처럼 보고됩니다.

### 자연 실험 재사용 시의 통계적 과제 (Statistical Challenges in Reusing Natural Experiments)

다중 검정의 수학은 이러한 오류 팽창을 구체적으로 보여줍니다. 자연 실험을 활용하여 결과를 도출할 때마다 세 가지 과제를 염두에 두어야 합니다.

첫 번째는 **가족별 오류율(Family-wise Error Rate, FWER)의 팽창**입니다. 명목 유의수준 $\alpha$에서 $m$개의 독립적인 검정을 수행할 때, 전체 귀무가설하에서 적어도 하나의 위양성이 발생할 확률은 다음과 같습니다:

$$
P(\text{적어도 하나의 위양성}) \;=\; 1 - (1 - \alpha)^m.
$$

$\alpha = 0.05$이고 $m = 20$일 때, 이는 $1 - (0.95)^{20} \approx 0.64$가 됩니다. 동일한 데이터셋에서 실제로 효과가 없는 20개의 귀무가설을 검정하고 가장 작은 $p$-값을 보고한다면, "무언가를 발견할" 확률이 거의 3분의 2에 달하며, 우리를 보호해주어야 할 원칙인 0.05 기준선은 사실상 아무런 역할도 하지 못하게 됩니다.

두 번째는 검정들이 종속적일 때의 **허위 발견율(False Discovery Rate, FDR)**입니다. 본페로니와 같은 FWER 제어 절차는 어떠한 위양성도 발생하지 않을 확률을 통제하지만 보수적이며, 특히 검정들이 상관되어 있을 때 지나치게 보수적이 됩니다. 반면 FDR 제어는 주장된 발견들 중에서 잘못된 기각이 차지하는 기대 비율을 제한합니다. 이는 덜 엄격한 목표이지만 실무에서는 종종 더 유용합니다. 긴 발견 목록에서 소수의 위양성을 용인할 수 있는지(FDR), 아니면 단 하나의 위양성도 용납할 수 없는지(FWER)에 따라 올바른 선택이 달라집니다.

세 번째는 동일한 자연 실험이 시간에 걸쳐 결과를 생성할 때 발생하는 **순차적 검정(Sequential testing)**입니다. 각 새로운 분석은 사실상 동일한 가설 모집단에 대한 중간 점검(Interim look)에 해당하며, 표준 $p$-값은 연구자가 결과를 계속 훔쳐보았다는 사실을 조정하지 않습니다. 임상 시험 모니터링을 위해 개발된 보정법이 여기에도 적용될 수 있지만 관찰 연구에서는 거의 적용되지 않고 있습니다.

세 경우 모두에 대한 해결책은 사전에 적절한 다중 검정 보정을 적용하고, 결과를 확인하기 전에 이를 선택하며, 원시 $p$-값과 함께 보정된 $p$-값을 보고하는 것입니다. 사전에 명시되지 않은 보정은 무용지물에 가깝지만, 사전에 명시된 보정은 가장 경제적인 신뢰성 확보 방안 중 하나입니다.

------------------------------------------------------------------------

### 해결책: 다중 검정 보정 (Solutions: Multiple Testing Corrections)

다중 검정 보정에 관한 문헌은 대부분의 자연 실험 연구자가 생각하는 것보다 더 오래되고 풍부하며, 올바른 선택은 무엇을 통제하고자 하는가에 달려 있습니다. 이 문헌에는 몇 가지 보정 군이 정기적으로 등장합니다.

#### 가족별 오류율 (FWER) 제어

FWER 절차는 **어떠한** 위양성도 발생할 확률을 제한하며, 단 하나의 위양성도 큰 비용을 초래할 때 적합한 목표입니다. 가장 단순한 것은 **본페로니 보정(Bonferroni correction)**으로, 각 $p$-값에 총 검정 수를 곱하여 조정합니다:

$$
p_i^{*} \;=\; m \cdot p_i.
$$

보수적이고 직관적이며 검정 간의 어떠한 의존 구조하에서도 정확합니다. 하지만 투박하며, 특히 검정들이 상관되어 있을 때 상당한 검정력을 낭비할 수 있습니다.

**홀름-본페로니 방법(Holm-Bonferroni method)** [@holm1979simple]은 본페로니보다 균일하게 더 강력합니다: $p$-값을 가장 작은 것부터 가장 큰 것 순으로 정렬한 다음 단계별 임계값과 비교합니다. 임의의 의존성하에서 FWER을 제어하며 본페로니에 대한 무비용 개선책입니다.

**시다크 보정(Šidák correction)** [@vsidak1967rectangular]은 검정들이 정확히 독립일 때 본페로니를 개선하지만, 관찰 연구에서는 거의 충족되지 않는 조건입니다.

**로마노-울프 단계별 보정(Romano-Wolf stepwise correction)** [@romano2005stepwise; @romano2016efficient]은 동일한 데이터셋이 반복적으로 조사될 때 발생하는 검정 간 의존성을 명시적으로 수용하므로 자연 실험 연구에 가장 적합한 기본값입니다. 이 절차는 모수적 형태를 가정하는 대신 재표본 추출(Resampling)을 통해 검정통계량의 결합 귀무분포를 학습하며, 조정된 $p$-값과 조정된 임계값을 모두 생성합니다.

**호흐베르크의 샤프 FWER 절차(Hochberg's sharper procedure)** [@hochberg1988sharper]는 홀름의 하향식(Step-down) 논리에 대한 상향식(Step-up) 대안입니다; 많은 회귀 환경에서 충족되는 양의 의존성을 가질 때 홀름 절차보다 더 강력합니다.

#### 허위 발견율 (FDR) 제어

FDR 절차는 기각된 가설 중 허위 발견의 **기대 비율**을 제한하여, 약간의 추가적인 위양성을 허용하는 대신 검정력을 크게 향상시킵니다. 놓친 발견의 비용이 잘못된 발견의 비용과 유사할 때 적합한 목표이며, 대규모 탐색적 연구에 이상적입니다.

벤자미니-호흐베르크(BH) 절차 [@benjamini1995controlling]는 핵심적인 워크호스입니다: $p$-값을 순위화하고 $p_{(k)} \le k\alpha/m$을 만족하는 가장 큰 $k$를 찾아 $k$번째 순위까지의 모든 가설을 기각합니다. 독립성 및 양의 의존성하에서 FDR을 제어합니다. 적응형 BH(Adaptive BH) [@benjamini2000adaptive]는 참인 귀무가설의 비율을 추정하여 많은 검정이 비귀무가설일 때 절차를 개선합니다. BY 절차 [@benjamini2001control]는 검정력 손실을 감수하고 임의의 의존성을 조정합니다. 2단계 BH(Two-stage BH) [@benjamini2006adaptive]는 적응형 버전을 더욱 개선하여 수많은 가설이 있는 대규모 연구에 적합합니다.

#### 순차적 접근법 (Sequential Approaches)

동일한 자연 실험이 시간에 걸쳐 탐색될 때(서로 다른 연구팀이 서로 다른 연도에 서로 다른 결과를 추가하는 경우), 보정 방법은 가설군 자체가 성장하고 있다는 사실을 존중해야 합니다. 두 가지 전략이 흔히 사용됩니다.

**시간순 순차화(Chronological sequencing)**는 결과들이 처음 보고된 날짜별로 순서를 매기고 순차적으로 보정을 적용하여 나중에 추가된 결과에 점진적으로 더 엄격한 임계값을 적용합니다. 초기 문헌이 가장 유망한 가설을 먼저 탐색했으며 한계적으로 추가되는 새로운 결과는 평균적으로 진정한 효과일 가능성이 낮으므로 기준을 높여야 한다는 직관입니다.

**최우선 전략(Best-foot-forward policy)**은 이론이나 파일럿 데이터에 기초하여 기각될 가능성이 가장 높은 결과부터 가장 낮은 결과 순으로 순위를 매기고 그 순서대로 보정을 적용합니다. 이 논리는 1차 결과가 사전에 명시되어 2차 결과보다 우선순위를 부여받고 새로운 결과는 1차 처치 효과와 연결된 경우에만 가설군에 진입할 수 있는 임상 시험 설계에서 차용되었습니다. 이러한 원칙을 관찰 연구로 전환하는 것은 더 어렵지만 시도할 가치가 있습니다: 설계가 식별하기로 되어 있는 결과를 사전에 명시하고 이후의 결과를 탐색적인 것으로 취급하면 주요 $p$-값의 합리적인 해석을 회복할 수 있습니다.

긴 방법론적 논의 대신 방어 가능한 기본값을 원하는 실무 연구자를 위해 @heath2023reusing (p. 2356)은 표 AI에서 경험적 임계값을 제공합니다; 이러한 임계값을 Romano-Wolf 또는 BH 절차와 결합하는 것은 대부분의 자연 실험 환경에서 현명한 출발점입니다.

------------------------------------------------------------------------

#### 구현 (Implementation)

본 파트에서 가장 유용한 두 가지 보정법인 `wildrwolf`를 통한 Romano-Wolf 보정과 `multtest`를 통한 광범위한 보정 절차들의 동작 방식을 작은 예제로 살펴봅니다.

```{r, warning=FALSE}
# 필수 패키지 설치
# install.packages("fixest")
# install.packages("wildrwolf")

library(fixest)
library(wildrwolf)

# 예제 데이터 로드
data(iris)

# 다중 회귀 모델 적합
fit1 <- feols(Sepal.Width ~ Sepal.Length, data = iris)
fit2 <- feols(Petal.Length ~ Sepal.Length, data = iris)
fit3 <- feols(Petal.Width ~ Sepal.Length, data = iris)

# Romano-Wolf 단계별 보정 적용
res <- rwolf(
  models = list(fit1, fit2, fit3),
  param = "Sepal.Length",
  B = 500
)

res
```

`B = 500` 인자는 결합 귀무분포를 학습하기 위해 사용되는 부트스트랩 반복 횟수를 제어합니다; 값이 클수록 계산 시간을 대가로 조정된 $p$-값의 정밀도를 높입니다. 실행 시간은 $B$와 검정된 모델 수에 대략 선형으로 비례합니다.

더 넓은 다중 검정 메뉴(Bonferroni, Holm, Hochberg, Šidák, BH, BY, adaptive BH, two-stage BH)의 경우 Bioconductor `multtest` 패키지를 통해 한 번의 호출로 구현할 수 있습니다.

```{r}
# 필요한 경우 패키지 설치
# BiocManager::install("multtest")

library(multtest)

# 다양한 다중 보정 절차 정의
procs <-
    c("Bonferroni",
      "Holm",
      "Hochberg",
      "SidakSS",
      "SidakSD",
      "BH",
      "BY",
      "ABH",
      "TSBH")

# 시연을 위한 무작위 p-값 생성
p_values <- runif(10)

# 다중 검정 보정 적용
adj_pvals <- mt.rawp2adjp(p_values, procs)

# 읽기 쉬운 형태로 결과 출력
adj_pvals |> causalverse::nice_tab()

# adj_pvals$adjp
```

------------------------------------------------------------------------

## 설계 기반 vs. 모델 기반 접근법 (Design vs. Model-Based Approaches)

본 파트의 방법론들은 "설계 기반"과 "모델 기반"이라는 두 개의 범주로 깔끔하게 나뉘지 않습니다. 이들은 연속선상에 존재하며, 대부분 두 요소의 결합을 포함합니다. 한쪽 끝에 위치한 **설계 기반(Design-based)** 접근법은 정책 임계값, 예상치 못한 이벤트, 준무작위 추첨 등 연구 자체의 구조에 의존하며 모델이 가능한 한 적은 작업을 수행하도록 요구합니다. 다른 쪽 끝에 위치한 **모델 기반(Model-based)** 접근법은 외생적 변이 원천의 부재를 보완하기 위해 데이터 생성 과정, 함수 형태, 무시가능성 조건, 처치 배정 모델에 대한 명시적인 통계적 가정에 의존합니다. 이어지는 장들의 거의 모든 방법은 식별의 얼마만큼이 각 극단에서 비롯되는지로 설명될 수 있습니다.

이러한 구분이 중요한 이유는 추정치의 신뢰성이 어디서 오는지를 알려주기 때문입니다. 설계 기반 추정치는 실제 기준점, 진정으로 놀라운 충격, 정직한 추첨 등 설계 자체가 타당한 정도에 비례하여 신뢰성을 갖습니다. 모델 기반 추정치는 모든 교란요인이 관찰되었는지, 함수 형태가 올바른지, 성향점수가 잘 지정되었는지 등 모델링 가정이 타당한 정도에 비례하여 신뢰성을 갖습니다. 전자는 설계가 잘못되었을 때 명확하게 실패하는 경향이 있는 반면, 후자는 무엇이 작업을 수행하고 있는지 숨기는 깔끔한 회귀 출력을 내놓으며 은밀하게 실패하는 경향이 있습니다.

그림 \@ref(fig:continuum-causal-inference-methods)는 이 연속선상에 가장 일반적인 준실험 방법론들을 배치합니다.

```{r continuum-causal-inference-methods, echo=FALSE, fig.cap='인과추론 방법론의 연속선.', fig.alt='RCT 및 RDD와 같은 설계 기반 방법부터 구조 모델과 같은 모델 기반 방법까지의 가로 연속선을 보여주며, 그 사이에 DiD, 합성 통제, IV 등이 위치함.'}
# 필수 패키지 로드
library(ggplot2)

# 방법론 및 스펙트럼 상의 위치 데이터프레임 생성
methods <- data.frame(
    Method = c(
        "RCT (기준 벤치마크)",
        "회귀 단절 (RD)",
        "합성 이중차분법 (SDID)",
        "이중차분법 (DiD)",
        "변화 속의 변화 (CiC)",
        "합성 통제 (SC)",
        "사건 연구 (Event Studies)",
        "도구 변수 (IV)",
        "매칭 방법론 (Matching)",
        "단절적 시계열 (ITS)",
        "패널 회귀 (Panel Reg)",
        "구조 모델 (Structural)"
    ),
    Position = c(0.0, 0.1, 0.2, 0.3, 0.35, 0.4, 0.45, 0.5, 0.6, 0.65, 0.75, 0.9)
)

# 플롯 생성
ggplot(methods, aes(x = Position, y = 1)) +
  geom_hline(yintercept = 1, color = "black", size = 1) +  # 스펙트럼 선
  geom_point(color = "blue", size = 4) +  # 점으로 방법론 표시
    geom_text(
        aes(label = Method),
        vjust = -1,
        size = 4,
        angle = 30,
        hjust = 0
    ) +  # 비스듬한 텍스트 라벨 추가
  scale_x_continuous(limits = c(-0.05, 1.05), breaks = NULL) +  # x축 한계 조정
  scale_y_continuous(limits = c(0.5, 1.5), breaks = NULL) +  # y축 눈금 제거
  labs(title = "방법론의 연속선 (Continuum of Methods)", 
       x = "설계 기반 (Design-Based) <-------------> 모델 기반 (Model-Based)",
       y = "") +
  theme_minimal() +
  theme(axis.text.y = element_blank(), 
        axis.ticks.y = element_blank(), 
        panel.grid = element_blank(),
        plot.title = element_text(hjust = 0.5, size = 14))
```

설계 기반 인과추론은 연구의 구조에 식별의 닻을 내립니다. [무작위 대조 시험(RCT)](#sec-experimental-design)의 무작위화가 가장 극단적인 버전이지만, 기준점을 활용하는 준실험 설계([RD](#sec-regression-discontinuity)), 패널 비교([DiD](#sec-difference-in-differences)), 또는 외부 변이([IV](#sec-instrumental-variables)) 역시 주로 설계 기반입니다. 이 접근법의 강점은 작업을 수행하는 가정이 독자에게 가시적이며 연구 대상이 되는 제도의 특징과 밀접하게 연결되어 있다는 점입니다: 실제로 명확한 기준점이 있었는가, 사전 추세가 평행해 보였는가, 도구 변수가 타당하게 외생적이었는가? 설계 기반 식별의 실패는 회귀분석을 실행하기 전에도 설계 자체로부터 진단 가능한 경향이 있습니다.

모델 기반 인과추론은 외부 변이가 아니라 통계적 모델링을 통해 무거운 작업을 수행합니다. 데이터 생성 과정에 대한 구조(일반적으로 무시가능성의 변형, 때로는 완전하게 명시된 구조 모델)를 가정하고, 그 구조를 사용하여 관찰 데이터로부터 반사실을 계산합니다. 성향점수 방법, 구조적 인과 모델, 회귀 기반 공변량 조정, 머신러닝 기반 인과 추정량이 모두 여기에 속합니다. 이 접근법은 외생적 변이 원천을 활용할 수 없을 때 불가피하며, 모델링 가정이 합리적일 때는 놀라울 정도로 정확합니다. 중심적인 약점은 가정을 직접 검증할 수 없으며, 잘못 지정된 모델은 자신 있게 추정된 인위적 허상을 만들어낼 수 있다는 점입니다.

| **측면** | **설계 기반 (Design-Based)** | **모델 기반 (Model-Based)** |
|-----------------|--------------------------------------------|------------------------------------|
| **접근 방식** | 연구 설계에 의존 | 통계 모델에 의존 |
| **가정** | 더 적고 종종 직관적임 (예: 기준점) | 더 강하고 종종 덜 검증 가능함 |
| **대표 예시** | RCT, 자연 실험, RD, DiD | 구조 모델, 성향점수 매칭(PSM) |
| **장점** | 투명함, 사양 오류에 로버스트함 | 설계가 불가능할 때 유용함 |
| **단점** | 제한된 일반화 가능성, 맥락 특이적임 | 가정에 민감함 |

Table: (\#tab:quasi-exp-comparison-perspectives) 두 관점의 비교.

두 흐름은 상호보완적이며, 많은 실증 프로젝트가 두 요소의 결합을 포함합니다. 예를 들어 정책 질문이 설계가 식별하는 모집단을 넘어설 때 설계 기반 추정치를 모델 기반 외삽으로 보완할 수 있으며, 무시가능성 가정을 완화하기 위해 모델 기반 프레임워크에 부분적인 설계 특징(준무작위 시프터, 패널 차분)을 보완할 수 있습니다. 표 \@ref(tab:quasi-exp-comparison-perspectives)는 해석에 가장 큰 영향을 미치는 차원들(의존하는 가정의 유형, 강점과 약점, 대표적인 연구 유형)을 따라 두 관점의 대조를 보여줍니다.

------------------------------------------------------------------------

### 설계 기반 관점 (Design-Based Perspective) {#sec-design-based}

설계 기반 관점은 세상에 대한 질문(*여기서 진정으로 무작위 배정에 준하는 처치 변이는 무엇인가?*)으로 시작하여, 종종 제도적 세부사항에 대한 긴 탐색을 거쳐 주로 그 변이에 식별의 기초를 둔 모델로 끝을 맺습니다. 설계가 보다 정교한 모델이 시도해야 했을 작업을 이미 수행했기 때문에 모델 자체는 종종 매우 단순합니다. 표 \@ref(tab:quasi-exp-design-based-causal)는 본 파트에서 설계에 가장 크게 의존하는 방법론들을 요약합니다.

설계 기반 접근법은 표준적인 관찰 추론이 가장 방어하기 어려운 환경(무작위 시험이 불가능할 때, 처치 선택 편향이 심각할 때, 무시가능성을 위해 비관찰 교란요인에 대한 강한 주장이 필요할 때)에서 그 가치를 입증합니다. 이를 사용하는 대가는 변이를 직접 찾아내야 한다는 점입니다. 연구가 불연속 기준점을 마음대로 만들어낼 수 없고, 정책 충격을 인위적으로 제조할 수 없으며, 오래된 데이터셋을 소급하여 무작위화할 수는 없습니다. 본 파트를 활용하는 대부분의 실증 프로젝트는 문헌 검토와 자연 실험 탐색으로 시작되며, 방법론의 선택은 발견된 변이에 따라 결정됩니다.

| **방법론** | **핵심 개념** | **주요 가정** | **적용 예시 (마케팅 & 경제학)** |
|------------------------------|----------------------------------------------------|------------------------------------------------------------------------|-------------------------------------------------------------------------|
| **회귀 단절 (RD)** | 임계값 근처의 단위는 **무작위 배정에 준함**. | 기준점에 대한 정밀한 제어 불가, 결과의 연속성. | 충성도 프로그램 등급, 최저임금 효과. |
| **합성 통제 (SC)** | 가중치를 부여한 합성 반사실을 구축함. | 사전 처치 추세가 일치해야 함, 처치 후 교란 충격 없음. | 전국 광고 캠페인 효과, 감세 효과. |
| **사건 연구 (Event Studies)** | 이벤트가 시간에 따라 결과를 어떻게 변화시키는지 측정함. | 평행 사전 추세, 사전 기대 효과 없음. | 블랙 프라이데이 매출, 주가 반응. |
| **매칭 방법론 (Matching)** | 유사한 처치 단위와 미처치 단위를 매칭함. | 관찰 변수에 기반한 선택, 공통 지지. | 광고 노출 vs 비노출, 교육과 소득. |
| **도구 변수 (IV)** | 무작위화를 모방하기 위해 외생 변수를 사용함. | 도구 변수의 관련성, 결과에 직접 영향 불가(배제성). | 광고 노출의 IV로서의 광고 규제, 추첨 기반 대학 입학. |

Table: (\#tab:quasi-exp-design-based-causal) 설계 기반 인과추론 방법론 요약.

------------------------------------------------------------------------

### 모델 기반 관점 (Model-Based Perspective) {#sec-model-based-perspective}

[모델 기반 관점](#sec-model-based-perspective)은 어떠한 설계도 도움을 주지 못할 때 선택하는 방법입니다. 기준점도 없고, 정책 충격도 없으며, 도구 변수도 없습니다; 보유한 것은 풍부한 공변량을 가진 관찰 데이터와 답이 필요한 질문뿐입니다. 전략은 변수 간의 관계를 명시적으로 지정하고, 모델을 사용하여 교란을 통제하며, 그에 따른 반사실로부터 처치 효과를 읽어내는 것입니다. 표 \@ref(tab:quasi-exp-model-based)는 실무에서 자주 사용되는 네 가지 모델 기반 방법론 군과 각각이 기초하는 핵심 가정, 그리고 마케팅이나 경제학의 대표적인 예시를 요약합니다.

이는 툴킷에서 가장 화려하지 않은 부분이지만 어쩌면 가장 중대한 부분일 수 있습니다. 학술 저널 외부의 비즈니스 및 정책 보고서에 등장하는 대부분의 인과적 주장은 모델 기반입니다. 기업과 정부가 관심을 갖는 대부분의 의사결정에 필요한 설계 기반 식별 데이터가 존재하지 않기 때문입니다. 트레이드오프는 직접적입니다: 설계 기반 방법론은 신뢰성을 위해 일반성을 포기하는 반면, 모델 기반 방법론은 설계 기반 방법론이 도달할 수 없는 질문을 다루기 위해 신뢰성의 일부를 포기합니다. 어느 쪽도 절대적으로 우월하지 않으며, 적절한 도구는 활용 가능한 변이와 모델링 가정에 얼마나 확신을 가질 수 있는지에 따라 달라집니다.

#### 모델 기반 접근법의 핵심 특성

모델 기반 방법론 전반에서 네 가지 특성이 반복해서 나타나며, 이를 인식하는 것은 어떤 방법을 신뢰할지 결정하는 데 도움이 됩니다.

첫 번째는 **올바른 모델 사양에 대한 의존성**입니다. 추정된 효과는 회귀, 성향점수, 또는 구조 모델이 어떻게 모수화되었는가의 함수입니다. 함수 형태가 잘못되거나, 핵심 상호작용이 누락되거나, 교란요인이 잘못 코딩되면 무한한 데이터가 있더라도 추정치는 편향됩니다. 이는 모델 기반 방법에만 국한된 문제는 아니지만, 설계가 수행해야 할 식별 작업을 모델이 수행하고 있기 때문에 여기서 가장 핵심적입니다.

두 번째는 **외생적 변이의 필요성이 없다**는 점입니다. 설계 기반 방법과 달리 이 접근법은 정책 충격이나 깔끔한 기준점을 찾을 필요가 없으며, 합리적으로 풍부한 모든 관찰 데이터셋에 적용될 수 있습니다. 정제된 패널 데이터는 풍부하지만 외생적 충격은 드문 산업계에서 이 접근법이 기본값이 되는 이유입니다.

세 번째는 **무시가능성 가정**입니다. 추정량의 타당성은 모든 관련 교란요인이 관찰되었고 모델에 올바르게 포함되었다는 주장에 의존합니다. 이 가정은 검증 불가능하며, 이는 추정치의 신뢰성이 중요한 교란요인이 누락되지 않았다는 논증의 신뢰성에 의해 상한이 결정됨을 의미합니다.

네 번째는 **유연성과 일반화 가능성**입니다. 모델 기반 방법은 정책 주도 변이가 존재하지 않는 환경을 포함하여 매우 다양한 환경에 적용될 수 있습니다. 이들이 목표로 하는 추정 대상은 대개 순응자에 대한 LATE나 기준점에서의 처치 효과가 아니라 모집단 ATE이며, 이는 기본 가정이 성립한다는 전제하에 광범위한 모집단에 대한 정책 결정에 바람직할 수 있습니다.

| **방법론** | **핵심 개념** | **주요 가정** | **적용 예시 (마케팅 & 경제학)** |
|--------------------------------------------------------|--------------------------------------------------------------------------------|-----------------------------------------------------------------------|------------------------------------------------------------------------------------------|
| **성향점수 매칭 (PSM) / 가중치** | 처치 확률 추정치를 사용하여 비교 가능한 그룹을 생성함. | 처치 배정이 올바르게 모델링됨, 비측정 교란 없음. | 직업 훈련 프로그램 (참가자와 비참가자 매칭), 광고 캠페인 노출. |
| **구조적 인과 모델 (SCMs) / DAGs** | 방향성 비순환 그래프(DAG)를 사용하여 인과 관계를 명시함. | 올바른 인과 구조, 누락된 경로 없음. | 고객 이탈 예측, 가격 책정이 매출에 미치는 영향. |
| **공변량 조정 (회귀 기반 접근법)** | 교란 변수를 통제하기 위해 회귀분석을 사용함. | 선형 또는 비선형 함수 형태가 올바르게 지정됨. | 온라인 광고가 매출에 미치는 영향 추정. |
| **인과추론을 위한 머신러닝** | 처치 효과를 추정하기 위해 ML 알고리즘(Causal Forest, BART 등)을 사용함. | 데이터 주도 방식이 복잡한 관계를 포착할 수 있다고 가정. | 개인화된 마케팅 캠페인, 대출 연체율 예측. |

Table: (\#tab:quasi-exp-model-based) 모델 기반 인과추론 방법론 요약.

#### 성향점수 매칭 및 가중치 부여 (Propensity Score Matching and Weighting)

성향점수 방법은 처치 단위와 미처치 단위 간의 공변량을 균형화하는 고차원 문제를 1차원 문제로 축소합니다. 성향점수 $e(X) = P(Z = 1 \mid X)$를 추정하고(주로 로지스틱 회귀를 사용하지만 그래디언트 부스팅 트리와 랜덤 포레스트의 사용도 증가하고 있음), 해당 점수를 기준으로 단위를 매칭, 가중치 부여, 또는 층화하여 결과적인 비교가 무작위 시험과 유사해지도록 만듭니다. 동일한 처치 확률을 가진 두 단위는 기댓값 기준으로 교환 가능해야 하므로, 성향점수 층 내에서의 비교는 관찰된 공변량으로 인한 교란을 제거한다는 직관입니다.

이 방법의 식별은 두 가지 가정에 기초합니다. 성향점수 모델의 올바른 지정: 모델이 관련 공변량을 누락하거나 잘못된 함수 형태를 부과하면 성향점수가 배정 과정을 올바르게 포착하지 못하여 결과적인 균형은 착각에 불과하게 됩니다. 무시가능성: 모든 관련 교란요인이 관찰되고 포함되어야 합니다. 두 가정 모두 앞선 조건부 무시가능성 논의에서 익숙한 것이며, 성향점수 방법이 모델 기반인 이유입니다. 전체 식별이 모델링 선택과 무관한 설계 특징이 아니라 모델이 올바르다는 점에 의존하기 때문입니다.

실무에서 성향점수 방법은 두 가지 응용에서 두각을 나타냅니다. **마케팅**에서는 유사한 탐색 이력, 인구 통계, 이전 구매 패턴을 가진 비노출 고객과 노출 고객을 매칭하여 타겟팅 광고가 구매 행동에 미치는 영향을 평가하는 데 사용됩니다. **경제학**에서는 인구 통계 및 고용 이력 공변량에 대해 참가자와 비참가자를 매칭하여 직업 훈련 프로그램을 평가합니다. 두 경우 모두 추정치의 신뢰성은 매칭된 비교가 진정으로 유익한지, 즉 매칭된 단위들이 처치가 없었더라도 실제로 유사하게 행동했을지에 달려 있습니다.

#### 구조적 인과 모델 및 방향성 비순환 그래프 (Structural Causal Models and DAGs)

구조적 인과 모델(SCM)은 모델 기반 식별에 다른 경로로 접근합니다: 성향점수를 추정하는 대신 방향성 비순환 그래프와 구조 방정식 시스템을 사용하여 변수 간의 인과 관계를 명시적으로 지정합니다. 그래프는 어떤 변수가 다른 어떤 변수에 영향을 미치는지 인코딩하고, 구조 방정식은 그 관계를 모수화합니다. SCM이 지정되면 do-연산(do-calculus)은 어떤 조정 집합이 어떤 인과 추정 대상을 식별하는지 정확히 알려주며, 많은 추정 대상을 추가적인 실증 작업 없이 그래프로부터 직접 읽어낼 수 있습니다.

이 접근법은 성향점수 가정보다 더 강력하면서도 더 투명한 두 가지 가정에 기초합니다. 올바른 DAG 지정은 그래프가 진정한 인과 구조를 포착함을 의미합니다: 모든 관련 화살표가 포함되어야 하고, 잘못된 화살표가 삽입되지 않아야 하며, 관련 변수가 누락되지 않아야 합니다. 배제 제약은 일부 변수가 직접 또는 간접적인 대안 경로 없이 오직 지정된 인과 경로만을 통해 결과에 영향을 미친다는 것을 의미합니다. SCM은 가장 강력한 의미에서의 모델 기반입니다. 외부 변이의 역할 없이 전체 식별이 가정한 그래프와 가정한 방정식으로부터 흘러나오기 때문입니다.

장점은 식별 논리가 완전히 명시적이라는 점입니다. 단점은 그래프가 논쟁의 여지 없이 받아들여지기 어렵다는 점입니다: 전문가들은 종종 화살표가 포함되어야 하는지, 제거되어야 하는지, 역전되어야 하는지에 대해 이견을 보이며, 합리적인 그래프들 사이에서도 식별 결과가 질적으로 변할 수 있습니다. SCM은 변수 간의 관계가 잘 연구되어 있는 풍부한 이론적 구조를 가진 환경에서 가장 유용합니다. 마케팅에서 SCM은 가격 책정, 광고, 경쟁사 행동, 계절성이 매출에 미치는 결합 인과 영향을 모델링하여 각각의 기여를 분리할 수 있습니다. 경제학에서는 가족 배경, 학교 품질, 노동 시장 환경을 고려하면서 교육이 임금에 미치는 영향을 모델링하는 데 사용됩니다. 추정치는 기저 그래프만큼만 신뢰성을 갖지만, 명시적인 그래프는 이견을 생산적으로 만듭니다. 비판자는 모호하게 식별을 불평하는 대신 자신이 거부하는 화살표를 정확히 지목할 수 있기 때문입니다.

#### 공변량 조정: 회귀 기반 접근법 (Covariate Adjustment: Regression-Based Approaches)

단순한 회귀 기반 공변량 조정은 가장 오래되고 가장 널리 사용되는 모델 기반 접근법입니다. 결과 변수를 처치 지표와 일련의 통제 변수에 회귀시키면, 회귀 방정식이 올바르게 지정되었고 통제 변수들이 모든 관련 교란요인을 포착한다는 가정하에 처치 효과 추정치를 얻을 수 있습니다. 선형 회귀, 이진 결과를 위한 로지스틱 회귀, 일반화 가법 모델(GAM)과 같은 더 유연한 대안들이 모두 이 범주에 속합니다.

두 가지 가정이 작업을 수행합니다. 함수 형태의 정확성: 통제 변수와 결과 간의 관계가 적절한 상호작용 및 비선형성을 포함하여 모델에 의해 올바르게 포착되어야 합니다. 누락 변수 편향 없음: 모든 관련 교란요인이 회귀 모델에 포함되어야 합니다. 두 가정 모두 자신도 모르게 위배되기 쉬우며, 특히 타당한 통제 변수의 수가 많고 분석가가 그중에서 변수를 선택하는 고차원 환경에서 더욱 그렇습니다.

다른 모델 기반 방법과 마찬가지로 회귀 기반 조정은 인과적 해석을 전적으로 이러한 가정에 의존하며 기댈 수 있는 외생적 변이가 없습니다. **마케팅**에서는 과거 구매 행동과 고객 인구 통계를 통제하면서 소셜 미디어 광고가 전환에 미치는 영향을 추정하는 데 널리 사용되며, **경제학**에서는 이전 학업 기록을 조정한 후 재정 지원이 학생 성과에 미치는 영향을 평가하는 데 사용됩니다. 이 접근법의 강점은 단순성과 보편성에 있습니다; 약점은 단순 회귀분석이 암묵적인 식별 가정이 무시가능성이라는 점을 인정하지 않은 채 일상적으로 인과적으로 해석된다는 점이며, 무시가능성은 달성하기 매우 어렵습니다.

#### 인과추론을 위한 머신러닝 (Machine Learning for Causal Inference)

Causal Forest, 베이지안 가법 회귀 트리(BART), Double Machine Learning과 같은 인과추론을 위한 머신러닝 방법은 표준 회귀 및 성향점수 방법을 제약하는 함수 형태 가정을 완화합니다. 이 추정량들은 유연한 학습기를 사용하여 조건부 결과 함수와 처치 배정 함수를 적합한 다음, 기저 학습기가 약간 잘못 지정되더라도 유효한 통계적 성질을 유지하는 영향 함수(Influence-function) 기반 공식으로 결합합니다. 그 결과 이전 방법들보다 더 유연하면서도 더 많은 것을 요구하는 접근법이 탄생했습니다.

ML 기반 인과추론이 적절한지 여부를 결정하는 두 가지 실무적 고려사항이 있습니다. 데이터 규모: 유연한 학습기가 처치 이질성을 신뢰성 있게 복원하려면 상당한 양의 데이터가 필요하며, 소표본에서는 대부분 노이즈에 불과한 자신 있어 보이는 추정치를 낼 수 있습니다. 해석 가능성: 많은 ML 추정량의 블랙박스 특성은 추정치가 왜 그렇게 나왔는지 설명하기 어렵게 만들며, 이는 의사결정자가 수치를 생성한 모델을 이해해야 하는 규제 또는 정책 환경에서 문제가 될 수 있습니다.

ML 기반 인과 추정량이 모델 기반인 이유는 이전 방법들과 동일합니다: 식별이 외부 변이 원천이 아니라 가정과 모델에 의존하기 때문입니다. "신중하게 선택된 통제 변수를 사용한 선형 회귀"에서 "랜덤 포레스트가 성가신 모수 함수(Nuisance functions)를 학습하는 이중 로버스트 추정량"으로의 전환은 유연성의 전환이지 식별의 전환이 아닙니다. **마케팅** 응용에는 광고 타겟팅의 개인 수준 처치 효과를 예측하여 개인화된 개입 추천을 가능하게 하는 Causal Forest의 사용이 포함됩니다. **경제학** 응용에는 기업 규모, 부문, 이전 기간 투자 수준 전반에 걸쳐 세제 혜택이 기업 투자에 미치는 이질적 효과를 추정하는 것이 포함됩니다. 약속된 바는 유연한 학습기가 표준 회귀가 놓치는 이질성을 드러낸다는 점입니다; 주의할 점은 조건부 기댓값을 적합하는 모델이 더 정교해졌다고 해서 기저의 무시가능성 가정을 방어하기가 더 쉬워지는 것은 아니라는 점입니다.

### 연속선상에서의 방법론 위치 지정 (Placing Methods Along a Spectrum)

대부분의 방법론은 어느 한 진영으로 깔끔하게 분류될 수 없습니다. 이들은 고유한 방식으로 설계와 모델링을 혼합하며, 방법론을 올바르게 이해하는 방법은 식별의 어떤 특징이 어디서 오는지 묻는 것입니다. 강력한 설계 기반 방법에는 RCT, 추첨과 같은 명확한 자연 실험, 임계값 근처의 RD가 포함됩니다: 식별을 수행하는 변이는 논증상 무작위 배정에 매우 가깝습니다. 하이브리드 또는 준설계 접근법에는 DiD, 합성 통제, 많은 매칭 접근법이 포함됩니다: 이들은 부분적으로 실증적이고 부분적으로 모델링된 신뢰할 수 있는 식별 가정(평행 추세, 도너 볼록 껍질 매칭, 조건부 무시가능성)에 의존합니다. 강력한 모델 기반 방법에는 SCM, 완전 베이지안 인과추론, 그리고 배정 모델을 올바르게 지정하는 것에 전적으로 의존하는 성향점수 방법이 포함됩니다.

추정치를 신뢰하기 전에 모든 방법론에 대해 던져야 할 명확한 질문은 다음과 같습니다:

> *식별이 "무작위 배정에 준하는" 설계에 얼마나 의존하고 있으며, 구조적 또는 통계적 모델링 가정에 얼마나 의존하고 있는가?*

답이 주로 "설계"라면 실패는 문헌이 진단 도구를 가지고 있는 설계상의 식별 가능한 문제(사전 추세, 기준점 주변 조작, 약한 도구 변수)로 나타날 것입니다. 답이 주로 "모델"이라면 실패는 단일 회귀 출력에서는 보이지 않을 수 있는 사양 선택에 대한 은밀한 민감도로 나타날 것입니다.

대부분의 실제 연구는 그 중간 어딘가에 위치하며, 정직한 답은 "대략 다음과 같은 비율로 둘 다"입니다. 표 \@ref(tab:quasi-exp-model-vs-design)은 두 관점을 나란히 요약합니다.

| **특징** | **설계 기반 관점 (Design-Based)** | **모델 기반 관점 (Model-Based)** |
|----------------------------------------|-------------------------------------------------------------------|---------------------------------------------------------|
| **인과적 식별** | 외부 설계(정책, 기준점, 외생적 이벤트 등)에 기초함. | 처치 배정의 통계적 모델링에 기초함. |
| **외생성에 대한 의존** | 처치 배정의 자연적 변이로 인해 의존함. | 의존하지 않으며 관찰 데이터 조정에 의존함. |
| **교란요인 통제** | 부분적으로 설계를 통해 통제함 (예: RD의 기준점 활용). | 전적으로 공변량 통제를 통해 수행함. |
| **비관찰 교란요인 처리** | 종종 **설계 가정**을 통해 처리됨. | **무시가능성**(비관찰 교란 없음)을 가정함. |
| **대표 예시** | RD, DiD, IV, 합성 통제(SC). | PSM, DAGs, 회귀 기반, ML 기반 인과추론. |

Table: (\#tab:quasi-exp-model-vs-design) 모델 기반 vs. 설계 기반 인과추론의 주요 차이점.

------------------------------------------------------------------------

## 본 파트에서 사용되는 표기법 (Notation Used in This Part) {#sec-notation-quasi-experimental}

본 파트의 장들 전반에 걸쳐 다음 표기법이 일관되게 사용됩니다(표 \@ref(tab:quasi-exp-notation)). 개별 장에서는 필요한 경우 첨자(예: 시간 $t$, 그룹 $g$)를 추가할 수 있습니다.

| **기호** | **의미** |
|------------------------|----------------------------------------------------------------------|
| $i$ | 분석 단위 인덱스 (개인, 기업, 주, 국가 등) |
| $t$ | 시간 인덱스 (기간, 연도, 달력 월) |
| $D_i$, $D_{it}$ | 처치 지표: 단위 $i$가 (시점 $t$에서) 처치받으면 $1$, 그렇지 않으면 $0$ |
| $Y_i$, $Y_{it}$ | 단위 $i$의 (시점 $t$에서의) 관측된 결과 |
| $Y_i(d)$, $Y_{it}(d)$ | 처치 상태 $d \in \{0, 1\}$하에서 단위 $i$의 (시점 $t$에서의) 잠재적 결과 |
| $X_i$ | 공변량 (또는 [RD](#sec-regression-discontinuity)에서의 구동 변수) |
| $Z_i$ | 도구 변수 ([IV](#sec-instrumental-variables)에서); 때로는 RDiT의 구동 변수 |
| $G_i$ | 그룹/코호트 배정: 단위 $i$가 처음 처치받은 기간 (시차 DiD) |
| $C_i$ | 절대 처치받지 않은 단위 지표 (Never-treated indicator) |
| $\alpha_i$, $\lambda_t$ | 단위 및 시간 고정효과 (Fixed effects) |
| $c$ | RD 설계에서의 기준점 값 (Cutoff value) |
| $\beta$, $\tau$ | 관심 있는 추정 대상 (처치 효과) |

Table: (\#tab:quasi-exp-notation) 준실험 파트 전반의 표기 규약.

### 본 파트에서 사용되는 주요 추정 대상 (Estimand) 약어

- ATE, 평균 처치 효과 (Average Treatment Effect): $E[Y_i(1) - Y_i(0)]$
- ATT, 처치 집단에 대한 평균 처치 효과 (Average Treatment Effect on the Treated): $E[Y_i(1) - Y_i(0) \mid D_i = 1]$
- ATU, 미처치 집단에 대한 평균 처치 효과 (Average Treatment Effect on the Untreated): $E[Y_i(1) - Y_i(0) \mid D_i = 0]$
- LATE, 국소적 평균 처치 효과 (순응자에 대해, 단조성하에서): $E[Y_i(1) - Y_i(0) \mid D_i(1) > D_i(0)]$
- CATE, 조건부 평균 처치 효과 (Conditional ATE): $E[Y_i(1) - Y_i(0) \mid X_i = x]$
- QTT / QTE, 분위수 처치 효과 (처치 집단에 대해): 주어진 $\theta$에서 $Y(1)$과 $Y(0)$ 분위수의 차이

------------------------------------------------------------------------

## 방법론 선택: 의사결정 프레임워크 (Choosing a Method: A Decision Framework) {#sec-choosing-a-quasi-experimental-method}

단 하나의 준실험 방법론이 다른 모든 방법론을 압도하지는 않습니다. 올바른 선택은 데이터의 구조, 처치의 특성, 그리고 연구자가 방어하고자 하는 식별 가정에 달려 있습니다. 표 \@ref(tab:quasi-exp-method-selection)은 본 파트에서 소개된 방법론들을 대략적인 식별 신뢰성 순서로 일반적인 연구 환경과 매칭합니다.

| **연구 환경** | **권장되는 1차 선택** | **핵심 식별 가정** | **참조** |
|-------------------------------------------------|------------------------|-----------------------|----------|
| 연속 점수 상의 명확한 정책 기준점; 기준점 바로 위/아래 단위가 비교 가능함 | [명확한 회귀 단절 (Sharp RD)](#sec-sharp-regression-discontinuity-design) | 기준점에서 잠재적 결과의 연속성 | 제 \@ref(sec-regression-discontinuity) 장 |
| 불완전한 순응을 수반하는 정책 기준점 (점수 → 자격 → 실제 참여) | [퍼지 회귀 단절 (Fuzzy RD)](#sec-fuzzy-regression-discontinuity-design) | 연속성 + 처치 참여의 단조성 | 제 \@ref(sec-regression-discontinuity) 장 |
| 단일한 알려진 개입 시점; 횡단면 대조군이 없음 | [단절적 시계열 (ITS)](#sec-interrupted-time-series) | 동시적인 다른 교란 이벤트 없음 | 제 \@ref(sec-temporal-discontinuity-designs) 장 |
| 구동 변수가 시간임; 명확한 날짜 기반 처치 | [시간 기준 회귀 단절 (RDiT)](#sec-regression-discontinuity-in-time) | 시간 인덱스 잠재적 결과의 연속성 | 제 \@ref(sec-temporal-discontinuity-designs) 장 |
| 패널 데이터; 처치 및 미처치 그룹; 단순 2기간 설계 | [이중차분법 (DiD)](#sec-difference-in-differences) | 미처치 잠재적 결과의 평행 추세 | 제 \@ref(sec-difference-in-differences) 장 |
| *시차 도입(Staggered adoption)*이 있는 패널 데이터 | [Callaway-Sant'Anna / Sun-Abraham](#sec-modern-estimators-for-staggered-adoption) | 평행 추세 + 사전 기대 효과 없음 | \@ref(sec-modern-estimators-for-staggered-adoption) |
| 패널 데이터이나 평행 추세가 불확실하거나 도너 볼록 껍질 적합이 우수함 | [합성 이중차분법 (SDID)](#sec-synthetic-difference-in-differences) | 평행 추세 또는 사전 처치 볼록 껍질 적합 중 하나가 성립 | 제 \@ref(sec-synthetic-difference-in-differences) 장 |
| 패널 데이터; (평균뿐만 아니라) 분포적 효과에 관심이 있음 | [변화 속의 변화 (CiC)](#sec-changes-in-changes) | 그룹/시간 전반에 걸친 순위 불변성 | 제 \@ref(sec-changes-in-changes) 장 |
| 단일 처치 단위; 다수의 미처치 "도너(Donors)" 풀 | [합성 통제 (SC)](#sec-synthetic-control) | 처치 단위가 도너 볼록 껍질 내에 위치함 | 제 \@ref(sec-synthetic-control) 장 |
| 주식/금융 결과 변수; 정확한 이벤트 날짜 | [사건 연구 (Event Study)](#sec-event-studies) | 효율적 시장 가설(EMH) + 교란 이벤트 없음 + 이벤트 날짜 미예측 | 제 \@ref(sec-event-studies) 장 |
| 내생적 처치; 외생적 시프터(Shifter) 활용 가능 | [도구 변수 (IV)](#sec-instrumental-variables) | 관련성 + 배제성 + 독립성 (LATE를 위한 단조성) | 제 \@ref(sec-instrumental-variables) 장 |
| 내생적 처치; 의사결정자(판사, 심사관, 담당자)의 준무작위 배정 | [심사관 설계 (Examiner Design)](#sec-examiner-design) | 무작위에 준하는 심사관 + 배제성 + 관대함의 단조성 | \@ref(sec-examiner-design) |
| 관찰 데이터; 풍부한 공변량; 관찰 변수에 기반한 선택이 타당함 | [매칭 (Matching)](#sec-matching-methods) (주로 사전 처리 단계) | 조건부 독립성 + 공통 지지 | 제 \@ref(sec-matching-methods) 장 |

Table: (\#tab:quasi-exp-method-selection) 연구 환경과 방법론을 매칭하는 의사결정 프레임워크.

표를 관통하는 몇 가지 설계 원칙이 있으며, 방법론 선택이 문제될 때마다 염두에 둘 가치가 있습니다.

-   둘 다 타당한 경우 덜 엄격한 설계보다 더 명확한 설계를 선호하십시오. 실제 기준점이 있는 [RD](#sec-regression-discontinuity)는 거의 항상 [DiD](#sec-difference-in-differences)보다 더 신뢰할 수 있으며, 진정한 외생적 타이밍을 가진 DiD는 거의 항상 단순 [매칭](#sec-matching-methods)보다 더 신뢰할 수 있습니다. 신뢰성의 사다리 기울기는 대략 본 파트에서 방법론이 등장하는 순서를 따릅니다.

-   방법론들은 경쟁하기보다 결합되는 경우가 많습니다. 매칭은 DiD나 [IV](#sec-instrumental-variables)를 적용하기 전 데이터를 사전 처리하는 데 자주 사용됩니다; [사건 연구 플롯](#sec-event-studies)은 DiD나 RD의 동적 효과를 시각화합니다; 민감도 분석([로젠바움 경계](#sec-rosenbaum-bounds) 또는 [HonestDiD](#sec-relative-magnitude-restriction-honestdid) 등)은 검증 불가능한 가정에 의존하는 모든 설계에 수반되어야 합니다. 깔끔한 논문은 단 하나의 도구만을 사용하는 경우가 드뭅니다. 올바른 조합을 사용하고 어떤 도구가 어떤 역할을 수행하는지 정직하게 밝힙니다.

-   데이터 구조가 선택을 통제하도록 하십시오. 시차 처치 도입은 정적인 [이원 고정효과(TWFE)](#sec-two-way-fixed-effects) 대신 [시차 도입을 위한 최신 추정량](#sec-modern-estimators-for-staggered-adoption)을 요구하고, 단일 처치 단위는 DiD를 배제하고 [합성 통제](#sec-synthetic-control)를 가리키며, 분포적 질문은 [변화 속의 변화(CiC)](#sec-changes-in-changes)를 가리키고, 표준 임계값 미만의 [1단계 F 통계량](#sec-first-stage-f-statistic)은 표준 2SLS 대신 [약한 도구 변수 로버스트 추론](#sec-weak-instruments-problem)을 요구합니다.

-   추정 대상(Estimand)을 정책 질문에 맞추십시오. 순응자에 대한 [LATE](#sec-instrumental-variables), 처치 집단에 대한 [ATT](#sec-difference-in-differences), [기준점](#sec-regression-discontinuity)에서의 ATE, 또는 중첩 모집단에 대한 [ATO](#sec-overlap-positivity-assumption)는 모두 서로 다른 질문에 답합니다. 의사결정자가 실제로 필요로 하는 추정 대상을 제공하는 설계를 선택하고, 이를 "전체" 효과로 포장하지 말고 명시적으로 보고하십시오.

-   식별에 대한 위협을 식별 자체만큼 진지하게 다루십시오. 한 방법론의 성공은 원칙적으로 가정이 타당한가뿐만 아니라 실무에서 이를 검증하는 [진단 및 로버스트성 검정](#sec-robustness-checks-quasi-exp)에 달려 있습니다. 가장 위협적인 검정을 사전에 명시하고 이를 눈에 띄게 보고하십시오.

이후 장들에서 방법론별 고유한 문제들을 소개하면서 추가적인 원칙들이 제시될 것입니다.
