<!-- ========================================= -->
<!-- Chapter: 04.05-likelihood-inference.Rmd -->
<!-- ========================================= -->


## 우도와 추론 이론 (Likelihood and Theories of Inference) {#sec-likelihood-inference}

본 장의 앞선 절들에서는 추론을 다소 실무적(operational) 방식으로 다루었습니다. 가설을 설정하고, 검정통계량을 계산하며, 이를 기준 분포와 비교하고, 신뢰구간을 보고하는 방식이었습니다. 이러한 절차는 유용하지만, 더 근본적인 질문을 남깁니다. 왜 특정 추정량이 데이터를 요약하는 올바른 방법이며, 그 표준오차는 어디에서 비롯되는 것일까요? 본 절에서는 개념적 기초로 돌아가 이를 살펴봅니다. 먼저 데이터가 어떻게 생성되었는지를 명시적으로 설명하는 통계 모델(statistical model)을 도입하고, 세 가지 고전적 추론 이론인 우도(likelihood), 베이즈(Bayesian), 네이만-피어슨(Neyman-Pearson) 접근법을 제시합니다. 그런 다음 우도 접근법을 상세히 전개하여 최대우도추정법(Maximum Likelihood Estimation, MLE), 그 표본추출 특성, 그리고 본서 전반에서 활용하는 곡률 기반 표준오차(curvature-based standard errors)를 도출합니다. 본 절의 전개는 @king1998unifying 의 통합적 관점과 @casella2002statistical 및 @wasserman2004all 의 교과서적 구성을 따릅니다.

### 통계 모델 (The Statistical Model)

모든 추론은 관측 데이터가 어떻게 생성되었을지에 대한 명시적 진술인 모델(model)에 기초합니다. 모델을 기술하는 매우 유용한 방법은 반응변수의 무작위성을 포착하는 확률적 요소(stochastic component)와, 공변량에 따라 그 무작위성이 어떻게 변화하는지를 나타내는 체계적 요소(systematic component)로 분리하는 것입니다. 정규분포를 따르는 결과변수의 경우 모델은 다음과 같이 작성할 수 있습니다.

$$
\begin{aligned}
Y_i &\sim N(\mu_i, \sigma^2) && \text{확률적 요소 (stochastic component)} \\
\mu_i &= x_i \beta && \text{체계적 요소 (systematic component)}.
\end{aligned}
$$

이 동일한 템플릿은 이진형(binary), 가산형(count) 또는 지속기간(duration) 값을 갖는 결과변수로 일반화됩니다.

$$
\begin{aligned}
Y_i &\sim f(\theta_i, \alpha) && \text{확률적 요소 (stochastic component)} \\
\theta_i &= g(x_i, \beta) && \text{체계적 요소 (systematic component)}.
\end{aligned}
$$

여기서 $f$는 확률밀도함수, $\theta_i$는 관측치마다 달라지는 해당 밀도함수의 특성치(feature), $\alpha$는 모든 관측치에 걸쳐 일정하게 유지되는 보조 모수(ancillary parameters, 예: 분산), $g$는 연결 함수(link) 또는 함수 형태(functional form), $x_i$는 공변량 벡터, $\beta$는 효과 모수(effect parameters)를 나타냅니다. 본서 전반에서 $Y_i$는 데이터가 관측되기 전의 확률변수를 나타내고, $y_i$는 관측된 후 실현된 수치(realized number)를 나타냅니다.

이러한 분해는 불확실성의 원천을 명확하게 드러냅니다. 추정 불확실성(estimation uncertainty)은 $\beta$와 $\alpha$에 대한 불완전한 지식을 반영하며, 표본 크기 $n$이 커질수록 0으로 수렴합니다. 근본적 불확실성(fundamental uncertainty)은 확률적 요소의 줄일 수 없는(irreducible) 무작위성이며, 데이터가 많아져도 사라지지 않습니다. 모델 의존성(model dependence)은 $f$와 $g$의 선택을 포함하여 모델 자체에 대한 불확실성을 의미합니다. 잘못 명시된(misspecified) 함수 형태는 추정치에 편향을 유발할 수 있지만, 잘 선택된 근사는 진정한 관계에 대한 최선의 선형 또는 로지스틱 요약을 도출해내는 경우가 많습니다. 또한 확률적 요소와 체계적 요소는 지지집합(support)을 통해 연결되어 있습니다. 결과변수가 유계(bounded)인 경우, 선형 예측자는 결국 평균을 경계 밖으로 밀어낼 수 있으므로 체계적 요소가 전역적으로 선형(globally linear)일 수 없습니다.

### 순방향 사상으로서의 확률 (Probability as the Forward Map)

확률 모델은 주어진 모델 $M = (f, g, X, \beta, \alpha)$ 하에서 데이터의 확률인 $P(y \mid M)$을 부여하며, 간결성을 위해 이를 $P(y)$로 표기합니다. 함수 $P(\cdot)$는 콜모고로프(Kolmogorov)의 세 가지 공리를 만족합니다. 즉, 확률은 음수가 아니며, 전체 표본공간의 확률은 1이고, 상호 배반 사건들의 합집합의 확률은 각 사건 확률의 합입니다.

$$
P(z_1 \cup \dots \cup z_k) = \sum_{j=1}^{k} P(z_j) \quad \text{(상호 배반인 } z_1, \dots, z_k \text{에 대해)}.
$$

이는 확률이 무엇인지에 대한 정의일 뿐 경험적 가정이 아니므로 결코 틀릴 수 없습니다. 이러한 의미에서의 무작위성(randomness)은 단순히 제멋대로임(haphazardness)과 다릅니다. 구조화된 프로세스도 분포상으로는 완벽하게 무작위일 수 있으며, 의사 난수 생성기(pseudo-random number generator)는 결정론적이지만 모델링 목적상 무작위로 간주될 수 있습니다.

모델은 모수를 데이터로 매핑하는 순방향 사상(forward map), 즉 $P(\text{알려진 것} \mid \text{알려지지 않은 것})$을 나타냅니다. 반면 추론은 이 사상을 역전시켜 알려진 데이터로부터 알려지지 않은 모수를 학습하고자 합니다. 순수한 역확률 $P(M \mid y)$는 아무런 가정 없이 모델을 알아야 하므로 도달할 수 없습니다. 달성 가능한 보다 현실적인 목표는 가정한 구조 $M^*$를 고정하고 모수 $\theta$만을 미지의 것으로 취급하는 것이며, 따라서 추론 대상은 $P(\theta \mid y, M^*)$, 줄여서 $P(\theta \mid y)$가 됩니다. 가정 없는 추론은 불가능하며, 문제는 어떤 가정에 조건화할 것인가와 그 가정을 어떻게 정당화할 것인가에 달려 있습니다.

### 세 가지 추론 이론 (Three Theories of Inference)

베이즈 정리(Bayes' theorem)는 순방향 사상을 추론의 목표와 연결하는 대수적 고리입니다.

$$
\begin{aligned}
P(\theta \mid y)
&= \frac{P(\theta, y)}{P(y)}
&& \text{조건부 확률의 정의} \\
&= \frac{P(\theta)\,P(y \mid \theta)}{P(y)}
&& P(\theta, y) = P(\theta)\,P(y \mid \theta) \text{ 이므로} \\
&= \frac{P(\theta)\,P(y \mid \theta)}{\int P(\theta)\,P(y \mid \theta)\, d\theta}.
\end{aligned}
$$

고전적인 세 가지 추론 이론은 이 항등식을 해석하고 활용하는 방식에서 차이를 보입니다. 각 이론에서 $P(y \mid \theta)$는 일반적인 확률밀도이지만, 그 외의 모든 것에 대해서는 견해가 갈립니다.

#### 우도 이론 (The Likelihood Theory)

R. A. 피셔(Fisher)의 우도 이론은 $\theta$를 미지의 참값으로 고정된 것으로 취급하고, $y$를 이미 실현된 확률적 대상으로 취급합니다. 베이즈 정리에서 $\theta$를 포함하지 않는 부분들을 데이터만의 단일 함수로 묶으면 다음과 같습니다.

$$
k(y) \equiv \frac{P(\theta)}{\int P(\theta)\,P(y \mid \theta)\, d\theta},
$$

따라서 $P(\theta \mid y) = k(y)\,P(y \mid \theta)$가 됩니다. 우도 이론은 세 가지 확률 공리에 한 가지 공리를 추가합니다. 즉, $y$가 주어졌을 때 $\theta$의 우도(likelihood)는 다음과 같이 정의됩니다.

$$
L(\theta \mid y) \equiv k(y)\,P(y \mid \theta) \propto P(y \mid \theta).
$$

데이터를 관측값으로 고정한 채 $\theta$의 함수로 읽을 때, $L(\theta \mid y)$는 $\theta$의 임의의 후보값이 관측된 결과를 얼마나 잘 설명하는지를 나타냅니다. 이는 상대적 지지도(relative measure of support)이며, $\theta$에 대한 확률이 아닙니다. 하나의 데이터셋 내에서 두 모수값의 $L$을 비교하는 것은 의미가 있지만, 서로 다른 데이터셋 간에 우도값을 비교하는 것은 종속변수가 서로 다른 회귀모형 간에 $R^2$를 비교할 수 없는 것처럼 무의미합니다. 우도 원리(likelihood principle)는 데이터가 오직 이 함수를 통해서만 추론에 영향을 미친다고 명시합니다. 모델이 올바르다면, 일단 $L(\theta \mid y)$를 알고 나면 원래의 원시 데이터는 $\theta$에 대해 추가적인 정보를 제공하지 않습니다.

실제로는 동일한 극대화 해를 가지면서도 수치적으로 더 안정적이고 곱을 합으로 변환해 주는 로그우도(log-likelihood) $\ln L(\theta \mid y)$를 사용합니다. 우도 곡선 자체가 요약 추정량이 됩니다. 우도 곡선의 유일한 최고점이 최대우도추정치(Maximum Likelihood Estimate, MLE)이며, 그 정점 부근의 곡률(curvature)은 데이터가 MLE와 인근 값을 얼마나 뚜렷하게 구별하는지를 측정하는 척도로서 표준오차의 기초가 됩니다.

#### 베이즈 이론 (The Bayesian Theory)

토머스 베이즈(Thomas Bayes)의 미출판 논문에서 출발한 베이즈 이론은 전체 항등식을 그대로 유지하며 다음과 같이 해석합니다.

$$
P(\theta \mid y) = \frac{P(\theta)\,P(y \mid \theta)}{\int P(\theta)\,P(y \mid \theta)\, d\theta} \propto P(\theta)\,P(y \mid \theta).
$$

여기서 $P(\theta \mid y)$는 사후밀도(posterior density), $P(y \mid \theta)$는 일반 확률(우도에 비례함), 분모는 정규화 상수, $P(\theta)$는 사전밀도(prior density)입니다. 사전분포는 베이즈 추론이 우도와 갈라지는 핵심 지점입니다. 이는 현재 데이터셋 외부에서 얻은 $\theta$에 대한 증거를 공식화합니다. 이는 외부 정보를 추정량에 도입할 수 있다는 점에서 기회인 동시에, 항상 어떤 사전분포를 명시해야 한다는 점에서 요구사항이기도 합니다. 베이즈적 관점은 모든 미지의 대상을 결합분포를 갖는 확률변수로 취급하고, 관측 데이터를 고정된 것으로 취급하며, 조건화와 적분을 통해 추론을 도출합니다.

우도와 달리 사후분포는 진정한 확률밀도이므로, 적분을 통해 $\theta$에 대한 확률적 진술을 직접 도출할 수 있습니다. 관련 영역에서 사전분포가 평탄할 때($P(\theta) \propto 1$), 사후분포와 우도는 일치합니다. 두 이론 간의 철학적 간극은 크지만, 희소한 데이터를 사용하는 예측 문제처럼 사전분포가 실질적인 비중을 갖지 않는 한 실무적 차이는 종종 작습니다. 무정보(diffuse) 사전분포는 수치적 안정성과 식별력을 향상시키는 경향이 있으므로, 실질적인 결론이 우도 기반 결과와 일치하더라도 베이즈 계산이 더 원활하게 수행될 수 있습니다. 실용적인 경험칙은 더 단순한 우도 접근법으로 시작하고, 외부 정보나 계산 구조상 이점이 있을 때 베이즈 체계를 채택하는 것입니다.

#### 네이만-피어슨 이론 (The Neyman-Pearson Theory)

세 번째 이론인 네이만-피어슨 가설검정은 본 장의 앞부분에서 전개한 프레임워크이며, 앞의 두 이론과는 다소 다른 위치를 차지합니다. 이 이론은 귀무가설 $H_0$과 대립가설 $H_1$을 엄격히 구분하고, 모든 계산을 $H_0$ 하에서 수행합니다. $E(Y) = \beta_0 + \beta x$의 회귀계수에 대해 $H_0: \beta = 0$ 대 $H_1: \beta > 0$을 검정할 때, 제1종 오류율 $\alpha = 0.05$를 미리 설정하고 대표본에 대해 중심극한정리를 적용하여 다음을 이용합니다.

$$
\frac{b - \beta}{\hat{\sigma}_b} \;\Big|\; (\beta = 0) \;=\; \frac{b}{\hat{\sigma}_b} \sim N(0, 1).
$$

임계값은 $\int_{\text{CV}}^{\infty} N(b \mid 0, \sigma_b^2)\, db = \alpha$를 만족하는 값으로 결정되며, 검정통계량이 이를 초과할 때 $H_0$을 기각합니다. 데이터를 보기 전에 연구 설계와 결정 규칙을 미리 확정하는 엄격함이 이 이론의 강점이며, 동일한 논리가 현대의 사전등록(preregistration) 운동의 기초가 되고 있습니다.

어떤 단일 이론도 절대적인 의미에서 옳다고 할 수 없으며, 당면한 문제에 가장 다루기 쉬운(tractable) 이론을 선택하는 것이 합리적입니다. 특정 학파에 대한 맹신보다 중요한 점은 적합도 검정을 수반한 우도 분석, 무정보 사전분포를 이용한 베이즈 분석, 로버스트 및 준모수 추정량, 유연한 함수 형태 등 다양한 정밀한 방법론들이 점차 동일한 결론으로 수렴한다는 사실입니다. 통합적인 교훈은 어떤 가정도 완전히 신뢰할 수는 없으며, 따라서 모든 추론 이론은 분석가가 반드시 이해하고 검증해야 하는 가정에 조건화되어 있다는 점입니다 [@king1998unifying].

### 우도 기반 추정 (Likelihood-Based Estimation)

우도 접근법을 구체화하기 위해 공변량이 없고 단일 평균 모수와 알려진 단위 분산을 갖는 가장 단순한 정규 모델을 고려해 보겠습니다. 모델은 다음과 같습니다.

$$
Y_i \sim N(\mu_i, 1), \qquad \mu_i = \beta, \qquad Y_i \perp Y_j \text{ (단, } i \neq j \text{)}.
$$

관측치들이 독립이므로 결합밀도는 곱으로 분해되어 데이터의 전체 확률이 도출됩니다.

$$
P(y \mid \beta) = \prod_{i=1}^{n} (2\pi)^{-1/2} \exp\!\left(-\frac{(y_i - \beta)^2}{2}\right).
$$

우도는 데이터만의 요인 $k(y)$를 곱한, $\beta$의 함수로 읽은 이 밀도함수입니다.

$$
L(\beta \mid y) = k(y) \prod_{i=1}^{n} (2\pi)^{-1/2} \exp\!\left(-\frac{(y_i - \beta)^2}{2}\right).
$$

로그를 취하면 곱이 합으로 바뀌며, $\beta$를 포함하지 않는 모든 항은 최댓값의 위치를 변경할 수 없는 덧셈 상수(additive constant)가 됩니다.

$$
\ln L(\beta \mid y) = \ln k(y) - \frac{n}{2}\ln(2\pi) - \frac{1}{2}\sum_{i=1}^{n}(y_i - \beta)^2 \;\doteq\; -\frac{1}{2}\sum_{i=1}^{n}(y_i - \beta)^2,
$$

여기서 $\doteq$는 덧셈 상수를 제외하고 같음을 의미합니다. 로그우도를 극대화하는 것은 편차 제곱합을 최소화하는 것을 의미하므로, MLE는 표본평균 $\hat{\beta} = \bar{y}$가 됩니다.

극대화 해가 닫힌 형태(closed form)로 구해지지 않을 때는 가능한 경우 로그우도의 도함수를 0으로 놓고 풀어 해석적으로 구합니다.

$$
\left. \frac{\partial \ln L(\theta \mid y)}{\partial \theta} \right|_{\theta = \hat{\theta}} = 0,
$$

그런 다음 $\hat{\theta}$에서 2차 도함수가 음수라는 2계 조건을 확인합니다. 해석적으로 풀 수 없는 경우에는 수치적으로 극대화합니다. 아래의 시뮬레이션은 단순 정규 모델의 로그우도가 표본평균에서 정점을 이룸을 확인해 줍니다.

```{r likelihood-curve, fig.cap="단순 정규 모델의 로그우도가 표본평균에서 최댓값을 가짐", fig.alt="모수 beta의 후보값에 대해 플롯된 로그우도 곡선. 곡선은 오목(concave)하며 수직 점선으로 표시된 표본평균에서 최댓값에 도달함."}
set.seed(123)
y <- rnorm(50, mean = 2, sd = 1)

# 상수항을 제외한 로그우도 (Log-likelihood up to an additive constant)
loglik <- function(beta, y) {
    -0.5 * sum((y - beta)^2)
}

beta_grid <- seq(1, 3, length.out = 200)
ll_values <- sapply(beta_grid, loglik, y = y)

plot(beta_grid, ll_values, type = "l", lwd = 2,
     xlab = expression(beta), ylab = "Log-likelihood")
abline(v = mean(y), lty = 2)

# 그리드 상의 최적화 값이 표본평균과 일치함
beta_grid[which.max(ll_values)]
mean(y)
```

### 최대우도추정량의 성질 (Properties of the Maximum Likelihood Estimator)

최대우도추정법은 유한 표본에서뿐만 아니라 표본 크기가 커짐에 따라 추정량이 보여주는 우수한 성질 때문에 널리 선호됩니다.

유한 표본(finite samples)에서 MLE는 세 가지 주목할 만한 성질을 갖습니다. 첫째, 최소분산 불편추정량(MVUE)이 존재하는 경우 최대우도법은 이를 찾아내며, 존재하지 않는 경우에도 여전히 합리적인 추정량을 산출합니다. 단순 정규 모델의 경우 표본평균은 불편추정량 $E(\bar{Y}) = \frac{1}{n}\sum_{i=1}^{n} E(Y_i) = \mu$ 이며, 그 분산 $V(\bar{Y}) = \sigma^2 / n$은 어떠한 불편추정량도 달성할 수 있는 최소 수준입니다. 둘째, MLE는 재모수화에 대한 불변성(invariance to reparameterization)을 갖습니다. 즉, $\sigma$의 MLE는 $\sigma^2$의 MLE의 제곱근입니다. 이는 일반적인 불편성의 경우 $E(1/\bar{y}) \neq 1/E(\bar{y})$인 것과 대조적입니다. 셋째, MLE는 표본추출 계획(sampling plan)에 대해 불변입니다. 즉, 데이터를 얼마나 수집할지 결정하는 과정에서 결과를 수시로 확인하는 것이 허용되며, 이는 다른 통계적 틀에서는 항상 허용되지 않는 유연성입니다.

$n \to \infty$가 됨에 따라 MLE는 세 가지 점근적 보증(asymptotic guarantees)을 얻습니다. 대수의 법칙(law of large numbers)에 의해 일치성(consistency)을 갖습니다. 즉, 표본분포가 참 모수 위로 뾰족하게 수렴하므로 데이터가 많을수록 추정이 정확해집니다. 중심극한정리(central limit theorem)에 의해 점근적 정규성(asymptotic normality)을 갖습니다. 즉, 표준화된 추정량 $\hat{\theta}/\operatorname{se}(\hat{\theta})$가 정규분포로 수렴하므로 대표본에서는 정규 근사가 신뢰할 수 있습니다. 마지막으로 점근적 효율성(asymptotic efficiency)을 갖습니다. 즉, 극한에서 MLE는 어떠한 추정량보다도 많은 정보를 점추정치에 담아냅니다. 대수의 법칙과 중심극한정리는 상호 보완적인 역할을 수행하여, 전자는 일치성을 이끌고 후자는 극한 분포의 형태를 결정합니다. 아래의 짧은 시뮬레이션은 이 두 가지를 모두 보여줍니다. $n$이 증가함에 따라 MLE의 퍼짐(spread)이 줄어들며(일치성), 표준화된 분포는 정규분포에 가깝게 유지됩니다.

```{r mle-asymptotics, fig.cap="표본 크기가 증가함에 따라 집중되는 최대우도추정량의 표본분포", fig.alt="표본 크기 10, 50, 250에 대한 평균의 최대우도추정량의 세 가지 겹쳐진 밀도 곡선. 표본 크기가 클수록 참값인 2를 중심으로 더 높고 좁은 밀도를 형성함."}
set.seed(1)
true_mu <- 2
sample_sizes <- c(10, 50, 250)
reps <- 2000

draws <- lapply(sample_sizes, function(n) {
    replicate(reps, mean(rnorm(n, mean = true_mu, sd = 1)))
})

plot(density(draws[[1]]), lwd = 2, xlim = c(1, 3),
     main = "", xlab = expression(hat(mu)))
lines(density(draws[[2]]), lwd = 2, lty = 2)
lines(density(draws[[3]]), lwd = 2, lty = 3)
abline(v = true_mu, col = "grey50")
legend("topright", legend = paste0("n = ", sample_sizes),
       lwd = 2, lty = 1:3, bty = "n")

# MLE의 분산은 대략 1/n에 비례하여 감소함
sapply(draws, var)
```

### 불확실성의 정량화 (Quantifying Uncertainty)

MLE를 구한 후에는 우도 곡면을 바라보는 세 가지 상호 보완적인 관점을 통해 그 주변의 불확실성을 설명할 수 있습니다. 서로 다른 모수값에서 곡면의 상대적 높이는 우도비(likelihood ratio)를 제공하고, 최댓값에서의 곡률(curvature)은 표준오차(standard error)를 제공하며, 특정 값에서의 기울기는 스코어(score)를 제공합니다. 여기서는 처음 두 가지를 다룹니다.

#### 우도비 (The Likelihood Ratio)

우도가 $L^*$인 더 풍부한 비제약 모델(unrestricted model)과 우도가 $L_R^*$인 중첩된 제약 모델(nested restricted model)을 비교하기 위해 우도비를 구성합니다. 비제약 모델이 최소한 제약 모델만큼은 잘 적합되므로 $L^* \ge L_R^*$이고 비율 $L_R^*/L^* \le 1$이 됩니다. 데이터만의 요인 $k(y)$는 상쇄되어 일반 확률의 비만 남게 됩니다.

$$
\frac{L(\theta_1 \mid y)}{L(\theta_2 \mid y)} = \frac{P(y \mid \theta_1)}{P(y \mid \theta_2)}.
$$

네이만-피어슨 귀무가설 하에서 척도화된 로그비(scaled log ratio)는 다음과 같이 알려진 대표본 분포를 따릅니다.

$$
R = -2 \ln\!\left(\frac{L_R^*}{L^*}\right) = 2\left(\ln L^* - \ln L_R^*\right) \;\xrightarrow{d}\; \chi^2_m,
$$

여기서 $m$은 제약조건의 수입니다. 제약조건이 타당하다면 $E(R) = m$이 되며, 관측값이 $m$보다 현저히 크다면 제약된 모수들이 제약 조건값과 실질적으로 다름을 나타냅니다. 우도비 검정은 신뢰할 수 있지만, 여러 관심 지점을 탐색하려면 다수의 검정이 필요할 수 있으므로 단일 수치로 불확실성을 요약하는 방법이 요구됩니다.

#### 곡률 기반 표준오차 (Standard Errors from Curvature)

전체 우도 곡면을 플롯하거나 수많은 우도비 검정을 수행하는 대신, MLE의 점근적 정규성이 정당화하는 국소 정규 근사를 사용하여 최댓값 근처의 곡률을 하나의 수치로 요약합니다. $\mu_i = \beta$이고 분산이 $\sigma^2$인 정규 모델의 경우 다음과 같습니다.

$$
\ln L(\beta \mid y) = -\frac{n}{2}\ln(2\pi\sigma^2) - \frac{1}{2\sigma^2}\sum_{i=1}^{n}(y_i - \beta)^2.
$$

제곱을 전개하면 $\beta$에 대한 의존성이 2차 다항식 $\ln L(\beta \mid y) = a + b\beta + c\beta^2$으로 정리되며, 그 곡률 항은 다음과 같습니다.

$$
c = \frac{\partial^2 \ln L(\beta \mid y)}{\partial \beta^2} = -\frac{n}{\sigma^2}.
$$

표본 크기가 크거나 오차 분산이 작을 때 곡률이 더 뚜렷해지며, 이는 더 뾰족한 정점과 더 유익한(정보가 많은) 추정치를 의미합니다. 로그우도가 정확히 정규 형태가 아닌 일반적인 모델의 경우 최적의 2차 근사를 사용하고 2차 도함수 행렬(헤시안 행렬)로부터 곡률을 도출합니다. MLE에서 평가된 해당 행렬의 음수값에 역행렬을 취하면 추정량의 추정 분산-공분산 행렬이 얻어집니다.

$$
\hat{V}(\hat{\theta}) = \left[ -\frac{\partial^2 \ln L(\theta \mid y)}{\partial \theta\, \partial \theta'} \right]^{-1}_{\theta = \hat{\theta}}.
$$

대각 원소는 제곱 표준오차(분산)이며, 비대각 원소는 추정 공분산입니다. 이것이 관측 정보량(observed information) 공식입니다. 이는 임의의 차원의 모수 벡터에 적용되며, 해석적으로 또는 수치적으로 계산할 수 있고, 점근적으로 정확한 표본분산의 추정치가 됩니다 [@casella2002statistical]. 단순 정규 모델의 경우 이 공식은 표본평균의 표준오차가 $\sigma/\sqrt{n}$이라는 익숙한 결과를 재현하며, 다음 코드 청크는 곡률 기반 표준오차와 교과서 공식의 결과를 비교하여 이를 확인합니다.

```{r mle-standard-error}
set.seed(42)
y <- rnorm(80, mean = 5, sd = 2)
n <- length(y)
sigma2 <- var(y)

# 평균의 MLE에 대한 곡률 기반 분산:
# beta에 대한 로그우도의 2차 도함수는 -n / sigma2
V_hat <- 1 / (n / sigma2)
se_curvature <- sqrt(V_hat)

# 교과서의 표본평균 표준오차 공식과 비교
se_textbook <- sqrt(sigma2) / sqrt(n)

c(curvature = se_curvature, textbook = se_textbook)
```

### 추정치에서 관심 수량으로 (From Estimates to Quantities of Interest)

완전한 통계 보고서는 독자가 모델을 다시 유도할 필요 없이 직관적으로 이해할 수 있는 형태로, 실질적으로 의미 있는 관심 수량(quantities of interest)의 점추정치와 불확실성의 정직한 측도를 함께 제시해야 합니다 [@king2000making]. MLE $\hat{\theta} = (\hat{\beta}, \hat{\alpha})$와 추정 분산 $\hat{V}(\hat{\theta})$를 구하고 나면, 시뮬레이션을 통해 이를 관심 수량에 대한 진술로 변환할 수 있습니다. 그 절차는 먼저 추정 불확실성을 나타내기 위해 점근 분포로부터 모수를 추출하고($\tilde{\theta} \sim N(\hat{\theta}, \hat{V}(\hat{\theta}))$), 선택된 공변량 값 $x_c$에서 체계적 요소를 계산하며($\tilde{\theta}_c = g(x_c, \tilde{\beta})$), 선택적으로 근본적 불확실성을 더하기 위해 결과변수를 추출한 후($\tilde{y}_c \sim f(\tilde{\theta}_c, \tilde{\alpha})$), 시뮬레이션된 값들을 요약하는 것입니다. 기댓값 수량(expected-value quantities)은 근본적 요소를 평균화하므로 추정 불확실성만을 수반하며, 그 분산은 $n \to \infty$일 때 사라집니다. 반면 예측값 수량(predicted-value quantities)은 근본적 요소를 유지하므로 표본이 아무리 커져도 0이 아닌 분산을 유지합니다. 아래 청크는 단순 정규 모델에 대한 모수 시뮬레이션 단계를 보여줍니다.

```{r qoi-simulation}
set.seed(7)
y <- rnorm(120, mean = 3, sd = 1.5)
n <- length(y)

beta_hat <- mean(y)
V_hat <- var(y) / n

# MLE의 점근적 표본분포로부터 난수 추출
sims <- rnorm(5000, mean = beta_hat, sd = sqrt(V_hat))

# 점추정치 및 시뮬레이션 기반 95% 신뢰구간
c(estimate = beta_hat,
  lower = quantile(sims, 0.025),
  upper = quantile(sims, 0.975))
```

모수가 유계이거나 제약이 있는 모델의 경우, 수치 최적화 알고리즘이 더 안정적으로 작동하고 중심극한정리가 더 빨리 적용되도록 최적화 전에 제약이 없는 척도로 재모수화하는 것이 일반적입니다. 예를 들어 분산 모수 $\sigma > 0$는 $\sigma = e^{\eta}$로 나타내어 제약이 없는 $\eta$를 직접 최적화할 수 있습니다. 다음 개요는 정규 선형 모델에 대한 사용자 정의 로그우도를 작성하고 범용 최적화 함수로 극대화하는 방법을 보여줍니다. 이는 설계 행렬과 결과변수의 입력에 의존하므로 실행되지 않음(`eval=FALSE`)으로 설정되어 있습니다.

```{r custom-loglik, eval=FALSE}
# 정규 선형 모델에 대한 음의 로그우도(Negative log-likelihood),
# 제약 없는 최적화를 위해 sigma를 exp(eta)로 재모수화함
neg_loglik <- function(par, X, y) {
    X <- cbind(1, X)
    k <- ncol(X)
    beta <- par[1:k]
    sigma <- exp(par[k + 1])
    resid <- y - X %*% beta
    0.5 * length(y) * log(2 * pi * sigma^2) +
        sum(resid^2) / (2 * sigma^2)
}

# 우도 극대화 (음의 로그우도 최소화)
fit <- optim(par = rep(0, ncol(X) + 2), fn = neg_loglik,
             X = X, y = y, hessian = TRUE)

# 곡률 기반 분산-공분산 행렬: 헤시안(Hessian) 행렬의 역행렬
V_hat <- solve(fit$hessian)
```

확률적 요소와 체계적 요소, 로그우도, MLE, 그리고 곡률 기반 분산으로 구성된 이 동일한 우도 체계는 이후 장들에서 다룰 일반화 선형 모델(GLM), 가산 및 지속기간 모델, 기타 모수적 패밀리로 직접 확장됩니다 [@mccullagh2019generalized; @efron2021computer]. 모델의 분산 가정이 의심스러울 때 로버스트 표준오차(robust standard errors)는 더 완화된 조건 하에서 $V(\hat{\theta})$를 추정하며 진단 도구로 활용됩니다. 즉, 기존 표준오차와 로버스트 표준오차 사이의 큰 격차는 덮어두기보다는 수정해야 할 모델 오명시(misspecification)를 가리킵니다. 로버스트 표준오차와 모집단 및 표본 평균 처치 효과(PATE, SATE)와 같은 인과적 추정대상(causal estimands)에 대한 논의는 회귀분석 및 인과추론에 관한 이후 장들에서 다루어지며, 여기서 구축된 우도 기반 기초는 그대로 유지됩니다.
