<!-- ========================================= -->
<!-- Chapter: 42.5-placebo-falsification.Rmd -->
<!-- ========================================= -->


## 위약(placebo), 위조 검증(falsification), 음성 대조(negative-control) 검정 {#sec-placebo-falsification}

이 장 앞에서 논의한 민감도 분석은 관측되지 않은 교란요인이 결과를 뒤집으려면 얼마나 강해야 하는지를 묻는다. 위약 검정과 위조 검증 검정은 이에 상응하는 질문을 던진다. 측정되지 않은 교란요인이 만들어 낼 수 있는 편향을 정량화하는 대신, 그러한 교란요인이 존재한다면 남겨야 할 흔적을 찾는다. 논리는 간접적이지만 강력하다. 연구의 식별 가정이 성립한다면 분석자가 추정할 수 있는 특정 양은 0이어야 한다. 그 양이 크고 통계적으로 0과 구별된다면, 연구 설계는 처치 이외의 무언가가 데이터를 움직이고 있음을 말해 준다.

연구자들은 이러한 점검을 balance test, falsification test, refutability test, test for known effects, test of unconfoundedness, negative-control test 등 여러 이름으로 부른다. 공통된 발상은 답을 이미 알고 있는 상황을 구성하고, 추정량을 적용한 뒤 그 알려진 답을 돌려주는지 확인하는 것이다. 따라서 위약 검정은 연구 설계를 의도적으로 실패시키려는 시도다. 검정을 통과했다고 해서 식별 가정이 성립한다는 뜻은 아니다. unconfoundedness처럼 검정할 수 없는 가정은 유한한 수의 위조 검증만으로 확인할 수 없기 때문이다. 반대로 검정의 실패는 경험과학에서 반증된 예측이 알려 주는 것과 같은 방식으로 유익하다. 어떤 가정이 정확히 깨졌는지 말할 수 없더라도, 유의한 위약 효과는 연구 설계에 문제가 있다는 증거다.

### 상호 보완적인 두 설계

0이어야 하는 양을 구성하는 방법은 크게 두 가지이며, 이는 연구의 두 열인 처치와 결과에 각각 대응한다.

첫 번째 설계는 관심 결과에 영향을 주지 않는다고 이미 이해된 처치의 인과효과를 추정한다. 실제 처치를 가짜 처치 또는 위약 처치로 바꾸고 동일한 추정량을 적용한 다음 추정 효과가 0인지 확인한다. 대체 처치는 한 번도 노출되지 않았지만 노출된 것처럼 분석하는 단위, 정책 시행 전의 기간, 또는 해당 메커니즘이 도달할 가능성이 없는 집단일 수 있다. 예를 들어 difference in differences 연구에서 실제 정책 변화보다 앞선 날짜를 위약 개입일로 지정하면, parallel trends 가정이 성립하는 경우 위약일에는 아무 일도 일어나지 않았으므로 효과가 없어야 한다. 0이 아닌 위약 추정치는 정책과 무관한 이유로 처치집단과 통제집단이 이미 서로 다른 방향으로 움직이고 있었음을 시사한다.

두 번째 설계는 실제 처치가 영향을 미치지 않는 것으로 알려진 결과에 대한 실제 처치의 인과효과를 추정한다. 여기서 처치는 진짜지만, 종속변수는 처치와 연결되는 인과 경로가 없기 때문에 선택된다. 그런데도 처치가 이 위약 결과를 움직이는 것처럼 보인다면, 겉보기 연관은 인과적일 수 없으며 교란, 선택 또는 설계의 다른 인공물에서 비롯된 것이다. 대표적인 예는 처치가 부여되기 전에 측정된 결과를 처치가 예측하는지 확인하는 것이다. 미래가 과거를 원인으로 만들 수 없으므로 그러한 연관은 구성상 허위이며 비교의 결함을 드러낸다.

두 전략은 동일한 통계적 기반에 놓여 있다. 각각 관련 평균 인과효과가 0이라는 귀무가설을 평가하며, 귀무가설의 기각을 기뻐할 발견이 아니라 경고로 해석한다. 일반적인 가설검정과 해석의 방향이 반대다. 타당한 설계가 예측하는 것이 귀무가설이므로, 위약 검정에서는 귀무가설을 기각하지 않기를 기대한다.

### 음성 대조

@lipsitch2010negative가 관찰 역학을 위해 정립한 negative-control framework는 이러한 발상에 정확한 용어와 명확한 인과도 해석을 부여한다. 음성 대조는 연구 중인 경로를 통해 노출이나 결과와 인과관계가 없다고 사전에 알려져 있으면서도, 주된 분석과 동일한 교란의 원천을 공유하는 변수다. 인과효과는 공유하지 않고 교란 구조만 공유하므로 음성 대조는 편향을 분리해 낸다. 분석에 교란이 없다면 추정된 음성 대조 연관은 0이어야 한다. 교란이 존재한다면 그 영향이 음성 대조 추정치에 스며들며, 그 크기는 민감도 분석으로 상한만 설정할 수 있었던 편향에 대해 직접 관측 가능한 신호를 제공한다.

@lipsitch2010negative는 두 유형을 구분한다. negative-control outcome은 노출이 영향을 미칠 수 없지만 실제 결과와 동일한 교란요인의 영향을 받는 반응변수다. 이러한 결과에서 노출 효과가 발견되면 잔여 교란 또는 선택 편향을 뜻한다. negative-control exposure는 결과에 영향을 미칠 수 없지만 실제 노출과 동일한 교란요인과 연관된 처치다. 음성 대조 노출이 결과에 미치는 효과가 발견되어도 비교가 오염되었음을 뜻한다. 인플루엔자가 유행하지 않는 기간에도 인플루엔자 예방접종이 사망률을 낮추는 것처럼 보였다는 잘 알려진 관찰은 전형적인 음성 대조 결과다. 인플루엔자가 없으면 백신이 사망을 예방할 수 없으므로, 이 겉보기 보호효과는 건강한 접종자 선택을 드러냈다. 더 건강한 사람이 접종받을 가능성도 높고 사망할 가능성도 낮았던 것이다.

음성 대조는 주된 분석을 뒷받침하는 것과 동일한 인과 그래프를 통해 해석하는 것이 유용하다. 음성 대조와 비교 변수 사이의 유일한 열린 경로가 의심되는 교란요인을 통과하도록 대조 변수를 선택한다. 설계상 인과 화살표를 끊으면 남은 연관은 backdoor path를 통해서만 이동할 수 있으므로, 음성 대조 추정치는 backdoor 연관만 측정한다. 이 논리는 위약 검정을 교란 편향에 관한 broader literature와 연결하며, 음성 대조를 편향 탐지뿐 아니라 편향 교정에도 사용하는 proximal causal inference 방법의 기반이 된다. 이 방법은 @miao2018identifying가 개발하고 @tchetgen2024proximal이 정리했다.

### Rosenbaum의 전통

알려진 효과를 이용해 설계를 점검하는 관행은 관찰 연구에서 오랜 역사를 지닌다. @rosenbaum2002overt는 알려진 효과 [@rosenbaum1989known]와 pattern specificity라는 관련 개념을 통해 위조 검증을 설명한다. 처치가 특정 메커니즘을 통해 작동한다고 믿는다면, 그 메커니즘의 경로에 있는 결과에는 영향을 주고 경로 밖의 결과에는 영향을 주지 않아야 한다. 모든 것과의 막연한 연관이 아니라 예측된 효과의 유무 패턴을 관찰하면 인과 주장이 강화된다. 교란은 좁게 표적화된 연관보다 광범위한 연관을 만드는 경향이 있기 때문이다. 한 결과를 높이는 교란요인은 대개 여러 결과를 높이므로, 이론이 예측한 결과만 움직이는 처치는 교란으로 설명하기가 더 어렵다.

Rosenbaum은 단일 비교만으로 인과적 질문이 해결되는 경우는 드물며, 검정 가능한 함의를 여러 개 가진 정교한 이론이 더 신뢰할 만하다고 강조한다. 그런 이론은 설계가 실패할 기회에 더 많이 노출되기 때문이다. negative-control outcome이 그러한 함의 중 하나다. 메커니즘이 도달할 수 없는 하위집단에서는 처치 효과가 없어야 한다는 요구, 또는 이론이 예측하는 곳에서 dose-response 관계가 나타나야 한다는 요구도 마찬가지다. 설계가 각 위조 검증을 견뎌 낼 때마다 결과를 만든 것이 처치가 아니라 교란이라는 대안 설명은 덜 설득력 있어진다. 물론 어떤 검정도 그 설명을 완전히 배제할 수는 없다.

@rosenbaum1984association이 제시한 세 가지 장치, 즉 unaffected responses, essentially equivalent treatments, unaffected units는 실제 응용의 거의 전부를 조직하는 틀이 된다. @eggers2024placebo는 2009년부터 2018년까지 네 개 주요 정치학 저널에서 placebo, balance 또는 falsification test를 언급한 모든 관찰 연구를 조사했다. 이들은 세 범주를 각각 placebo outcomes, placebo treatments, placebo populations로 다시 이름 붙였으며, 조사한 110개 검정 중 거의 전부가 이 범주에 해당한다는 것을 발견했다. 다음 하위 절에서는 이들의 framework를 전개한다. 이 framework는 위약 검정과 그것이 점검하는 연구 설계를 하나의 가설검정 논리 안에 배치하고, 이 절의 나머지 부분에서 사용할 용어를 제공한다.

### 위약 검정을 위한 가설검정 framework {#sec-placebo-etd-framework}

위약 검정이 제공하는 것을 이해하는 가장 유용한 방법은 이를 연구 설계 자체에 대한 가설검정으로 보는 것이다. @eggers2024placebo를 따라 귀무가설 $H_0$를 설계의 핵심 가정이 성립한다는 명제로, 대립가설 $H_1$을 가정이 구체적이고 관련성 있는 방식으로 위반된다는 명제로 두자. 위약 검정은 이진 판정을 내린다. 위약 분석에서 무효과 귀무가설을 기각하면 검정이 실패했다고 하고, 기각하지 않으면 통과했다고 한다. 핵심 가정이 실제로 성립할 때 검정이 실패할 확률을 $p_0$로 쓰자. 이는 false positive rate 또는 size다. 가정이 위반될 때 실패할 확률은 $p_1$로 쓰며, 이는 true positive rate 또는 power다. Bayes rule을 한 번 적용하면 검정이 정보를 제공하는 조건, 즉 실패가 설계에 반하는 증거이고 통과가 설계를 지지하는 증거인 조건은 $p_1 > p_0$일 필요충분조건임을 알 수 있다. Power가 size보다 커야 한다. 둘의 차이가 클수록 하나의 결과가 믿음을 더 크게 바꾼다는 점은 diagnostic odds ratio가 의료 검정의 가치를 요약하는 방식과 정확히 같다. 여기서 즉각적인 실무적 교훈이 나온다. 위약 추정치가 잡음에 묻혀 power가 거의 없는 검정은 $p_1$이 $p_0$보다 조금 높을 뿐이므로 통과하든 실패하든 거의 아무것도 알려 주지 않는다. Underpowered 설계의 통과는 안심을 주지 못한다. 이것이 @hartman2018equivalence의 핵심 경고이며, 이들이 equivalence testing을 통해 귀무가설을 뒤집자고 주장하는 이유다.

To see what has to be true for power to exceed size, @eggers2024placebo decompose the core estimate into the true effect, the bias, and sampling error, $\hat{\delta} = \delta + b + \varepsilon$. The design rests on two distinct kinds of assumption. The bias assumptions $\mathcal{BA}$, covering identification, estimation, measurement, and sample selection, are what make $b = 0$ so that the estimator is centered on the truth. The distributional assumptions $\mathcal{DA}$ govern the sampling distribution of $\varepsilon$, and they are what make the stated standard errors and the rejection region correct. The placebo analysis produces its own estimate $\hat{\delta}_p = \delta_p + b_p + \varepsilon_p$ by altering one ingredient of the core analysis, and its informativeness rests on a small set of named assumptions that @eggers2024placebo state formally. It is worth listing them, because they are the precise content of the loose phrase "the placebo should mirror the core analysis."

1. No average treatment effect (NATE): $\delta_p = 0$. The treatment has no effect on the outcome in the placebo analysis, which is what justifies the word placebo and guarantees that any signal the test detects is not a real effect.
2. Linked bias assumptions (LBA): $\mathcal{BA} \Rightarrow b_p = 0$. If the bias assumptions hold in the core analysis, they also hold in the placebo analysis, so the placebo inherits the design's freedom from bias.
3. Linked distributional assumptions (LDA): $\mathcal{DA}$ implies the placebo rejection region also has at most nominal mass, so the placebo inherits the design's correct standard errors.
4. Linked violation of bias assumptions (LVBA): if the core analysis is biased in the way contemplated by the alternative, then $b_p \neq 0$, so the placebo inherits the design's bias.
5. Linked violation of distributional assumptions (LVDA): if the core standard errors are wrong in the contemplated way, then the placebo rejection region also carries excess mass, so the placebo inherits the design's miscalibration.
6. Symmetric placebo sampling error (SEPA): the sampling distribution of $\hat\delta_p$ is unimodal and symmetric, a regularity condition ensuring that a nonzero $b_p$ actually pushes the estimate into the rejection region more often.

These assumptions slot together into two clean sufficiency results [@eggers2024placebo]. NATE, LBA, and LDA jointly hold the false positive rate to the nominal level, $p_0 \leq \alpha_p$, whenever the core assumptions are true. Adding LVBA and SEPA makes a test of the bias assumptions informative, lifting $p_1$ above $\alpha_p$ whenever the design is biased, while adding LVDA instead makes a test of the distributional assumptions informative. The two halves capture the same tension in formal dress. The placebo must inherit the design's virtues (LBA and LDA) so that it does not raise false alarms, yet it must also inherit the design's vices (LVBA or LVDA) so that it can sound a true one. The art of constructing a placebo test lies exactly here. The alteration must be large enough to switch off the genuine treatment effect (NATE), yet minimal enough that the placebo analysis still reproduces whatever flaw might be corrupting the core estimate (LVBA or LVDA). An alteration that breaks the link to the treatment but also accidentally removes the confounding satisfies NATE while violating LVBA, producing a powerless test that passes for the wrong reason.

A compact simulation makes the power-versus-size logic concrete. We imagine a placebo outcome test where the placebo outcome shares the design's confounder to a degree controlled by a loading $\lambda$. When $\lambda = 0$ the placebo carries none of the confounding and the test is pure size, rejecting at the nominal five percent. As $\lambda$ grows the test inherits more of the bias and its power climbs. Tracing the rejection rate against $\lambda$ traces the informativeness of the test.

```{r etd-power-size, eval=FALSE}
library(tidyverse)

set.seed(123)

# One placebo-outcome test. The confounder U biases the treatment-outcome
# association; the placebo outcome loads on U with strength `lambda` and is
# never affected by the treatment, so its true effect is zero (NATE holds).
sim_placebo <- function(n = 300, lambda = 1, conf = 0.6) {
  U     <- rnorm(n)
  treat <- rbinom(n, 1, plogis(conf * U))        # U drives treatment (the flaw)
  y_plc <- lambda * U + rnorm(n)                  # placebo outcome: no treat effect
  summary(lm(y_plc ~ treat))$coefficients["treat", "Pr(>|t|)"]
}

# Rejection rate (estimated p1) across placebo loadings; lambda = 0 gives p0.
grid <- expand_grid(lambda = seq(0, 1, by = 0.1), rep = 1:400) |>
  mutate(p = map_dbl(lambda, ~ sim_placebo(lambda = .x))) |>
  group_by(lambda) |>
  summarise(reject_rate = mean(p < 0.05), .groups = "drop")

ggplot(grid, aes(lambda, reject_rate)) +
  geom_hline(yintercept = 0.05, linetype = "dashed") +
  geom_line() + geom_point() +
  labs(x = "Confounder loading on the placebo outcome (lambda)",
       y = "Probability the placebo test fails") +
  causalverse::ama_theme()
```

위약 결과가 교란요인을 공유하지 않으면 곡선은 점선 nominal line에 놓이고, 검정은 size만 있고 power는 없으므로 통과 결과는 정보가 없다. 공유 loading이 커지면 실패율이 5%를 크게 웃돌아 실패는 교란의 강한 증거가 되고 통과는 의미 있는 안심이 된다. 이 그림은 $p_1 > p_0$를 시각화하며 위약 추정치의 precision 보고가 유의성 보고만큼 중요함을 보여 준다.

### 유형론: 위약 결과, 처치, 모집단 {#sec-placebo-typology}

@eggers2024placebo는 두 축으로 위약 검정을 분류한다. 첫 축은 point estimate에 관한 bias assumptions인지 standard error에 관한 distributional assumptions인지 묻고, 둘째 축은 위약을 만들기 위해 outcome·treatment·population 중 무엇을 바꾸었는지 묻는다. 두 축을 교차하면 위조 검증의 방대한 용어가 작은 격자로 정리된다. 분류한 110개 중 64개는 outcome, 34개는 treatment, 12개는 population을 바꾸었고, 압도적 다수는 distribution보다 bias를 점검했다.

placebo outcome test는 실제 결과를 처치가 움직일 수 없지만 동일한 교란요인에는 반응하는 결과로 바꾼다. 이는 Section \@ref(sec-placebo-falsification)의 negative-control outcome이며, 대체 결과가 pretreatment covariate라면 balance test가 된다. Post-treatment placebo outcome은 더 신중해야 한다. 총기 이용 가능성 변화가 사고사와 자살률도 움직일 수 있으므로 no-effect 가정이 보장되지 않기 때문이다. 이를 사용하는 저자는 처치가 결과에 영향을 주지 않는 이유를 설명해야 한다.

placebo treatment test는 실제 처치를 결과에 영향을 주지 않으면서 동일한 교란에 노출될 처치로 바꾼다. @eggers2024placebo의 사례인 우크라이나 러시아 텔레비전 연구에서는 뉴스 신호 품질이 처치이고 스포츠·오락 신호 품질이 위약 처치다. 송신기 배치가 잠재적 친러시아 정서와 연관되면 두 신호가 모두 오염되어야 하지만 스포츠 방송은 투표를 움직이지 않는다고 가정한다. 따라서 유의한 연관은 핵심 설계의 교란을 가리킨다.

placebo treatment test에서는 대개 실제 처치에 조건부로 분석해야 한다. 위약 처치와 실제 처치는 결과의 교란요인 자체는 아닌 공통 원인을 공유할 수 있다. 실제 처치가 결과에 영향을 주는데 조건부화하지 않으면 위약 처치가 공통 원인을 통해 결과와 허위 연관을 물려받아, 핵심 설계가 타당해도 검정이 실패한다. 실제 처치에 조건부로 두면 이 경로가 닫힌다. @eggers2024placebo는 이것이 placebo treatment test와 placebo outcome test를 구분하는 요소라고 설명한다. 위약 변수가 실제 처치와 교란을 통해서만 관련된다면 placebo outcome으로 쓰면 된다. 두 처치가 비교란 원인을 공유하기 때문에 placebo treatment test를 수행하고 실제 처치에 조건부로 두는 것이다. Supporting Information은 실제 처치에 조건부로 두면 교란요인이 건드리지 않은 위약 처치도 교란을 탐지할 수 있다고 지적한다. 조건부화가 교란요인을 통과하는 collider path를 열기 때문이다. 같은 논리는 공통 원인이 valid instrument임도 보여 주므로, 상황에 따라 위약 처치로 identification assumption을 검정하거나 instrumental variables로 이를 완화할 수 있다.

placebo population test는 처치가 작동할 수 없지만 동일한 교란은 존재해야 하는 집단에서 핵심 분석을 반복한다. 러시아 텔레비전 연구에서는 지상파가 아니라 위성 텔레비전을 이용하는 우크라이나인이 위약 모집단이다. 이들에게 지상파 신호 품질은 시청을 좌우할 수 없으므로 신호와 투표 선택의 연관이 남아 있다면 가정 위반을 드러낸다. 선거 후 재난 지원을 신청한 사람과 선거 전에 신청한 사람을 비교하거나, 역사적 처치가 작동한 남부의 백인 미국인과 그렇지 않은 북부의 백인 미국인을 비교하는 것도 대표적 사례다. 타당성은 두 모집단의 교란 구조가 실제로 동일한지에 달려 있으며, 이는 통계적 판단이 아니라 실질적 판단이다. 위약 모집단이 더 부유하거나 이동성이 높아 교란 구조가 달라지면 size가 커지거나 power가 낮아질 수 있다.

### Distributional 위약 검정 {#sec-placebo-distributional}

앞의 위약 검정은 point estimate가 설계가 주장하는 위치를 중심으로 하는지, 즉 bias를 점검했다. 덜 흔한 두 번째 유형은 distributional assumptions를 점검해 standard error와 nominal false positive rate가 올바른지 묻는다. @eggers2024placebo의 사례는 1916년 뉴저지 앞바다 상어 공격이 Woodrow Wilson의 표를 줄였다는 주장을 @fowler2018shark가 재분석한 것이다. 원래 분석은 독립적인 county shock 가정 아래 해안군과 내륙군의 차이에 작은 p-value를 부여했다. Fowler와 Hall은 20개 해안 주의 1세기가 넘는 선거에서 상어 공격이 없었던 수백 개 state-year를 이용해 같은 비교를 반복했다. 원래 가정이 타당하다면 placebo population의 약 5%만 no-difference 귀무가설을 기각해야 하지만 실제 기각률은 약 27%였다. 이는 원래 standard error가 너무 작았음을 뜻한다. 여기서 위약 분석은 point estimate의 bias가 아니라 절차의 실제 false positive rate를 직접 추정한다. 같은 이유로 arbitrary cutoff을 검정하는 regression discontinuity 연구는 몇 개가 아니라 많은 placebo cutoff을 검정해야 한다.

### 가정 검정과 완화의 선택 {#sec-placebo-test-vs-relax}

@eggers2024placebo가 강조하지만 쉽게 놓치는 주제는, 유익한 위약 검정의 조건이 성립할 때 위약 검정이 단지 점검하는 바로 그 가정을 완화하는 대안 절차도 대개 존재한다는 점이다. 둘 중 선택은 정해진 결론이 아니라 방법론적 결정이다. 교란요인이거나 그 자손이면서 처치의 영향을 받지 않는 변수는 placebo outcome인 동시에 control variable로도 쓸 수 있다. 그러면 가정을 검정하기 위해 제외하는 대신 해당 변수에 조건부로 두어 identification assumption을 약화할 수 있다. Placebo population test의 자연스러운 대안은 differencing이다. 두 모집단의 bias가 동일하다고 가정하면 위약 비교가 bias를 검정하지 않고 제거하는 difference-in-differences estimator가 된다. Distributional placebo test의 대응물은 randomization-style inference로, placebo outcome·treatment·population의 추정치 분산으로 empirical reference distribution과 수정 p-value를 만든다.

왜 완화하지 않고 검정하는가? @eggers2024placebo는 두 가지 이유를 든다. 첫째, covariate를 placebo outcome으로 남겨 두면 기존 conditioning set이 충분했는지에 대한 증거를 얻을 수 있다. 모든 covariate를 회귀식에 넣으면 이 증거는 사라진다. 둘째, 어떤 변수는 control로는 쓸모없지만 placebo로는 유용할 수 있다. 예를 들어 결과에는 영향이 없지만 관측되지 않은 교란요인이 존재할 때 처치와 연관되는 경우다. 다만 검정과 완화 사이, 그리고 실제 결과와 위약 결과 사이에서 선택할 자유는 연구자의 자유도를 하나 더 늘린다. 여러 위약 검정을 실행해 안심되는 것만 보고하거나 결과를 유의하지 않은 쪽으로 조용히 완화할 수 있기 때문이다. 가능한 경우 위약 검정을 pre-register하고, 조작 여지를 줄이도록 핵심 분석과 최대한 밀접하게 연결하며, 모든 위약 추정치의 precision을 보고해야 한다.

### 위약 검정 checklist {#sec-placebo-checklist}

@eggers2024placebo는 framework를 실용적 기준으로 압축한 질문들로 논의를 마무리한다. 이는 위약 검정을 설계하거나 심사할 때의 checklist로 바로 옮길 수 있다. 핵심 질문은 설계의 핵심 가정이 성립할 때보다 위반될 때 검정이 실제로 더 잘 실패하는가이다.

1. Which core assumption does the test probe, a bias assumption tied to the point estimate, namely identification, estimation, measurement, or sample selection, or a distributional assumption tied to the standard error?
2. Which specific violation of that assumption is the most relevant threat to this design?
3. Which component of the core analysis has been altered to build the placebo, the outcome, the treatment, or the population?
4. Why should the treatment have no effect on the outcome in the placebo analysis, so that the no-effect benchmark is credible?
5. In what way does the placebo analysis resemble the core analysis closely enough that it would reproduce the relevant flaw, so that power exceeds size?
6. Could the placebo analysis suffer from a problem the core analysis does not have, which would inflate its false positive rate and make a failing result misleading?
7. Does the placebo test have enough statistical precision, judged from its standard error, to detect the violation it is meant to catch?

일곱 질문 모두에 답할 수 있는 위약 검정은 정당화의 근거처럼 제시된 단일 null 결과보다 훨씬 유익하다. 독자가 답을 판단할 수 있도록 충분한 정보를 제공하는 저자는 문헌 전체의 기준을 높인다. Section \@ref(sec-nc-workflow)의 재사용 가능한 template은 이 질문 중 일부를 구현하며, 이들이 요구하는 precision 보고는 일곱 번째 질문에 대한 직접적인 답이다.

### 작동 논리

간단한 simulation으로 논리를 구체화해 보자. 교란요인이 처치 확률과 두 결과의 수준을 모두 높이는 교란된 관찰 자료를 생성한다. 첫 번째 결과는 실제 관심 결과이고, 두 번째는 처치의 인과효과는 없지만 동일한 교란요인에 반응하도록 구성한 negative-control outcome이다. 처치·비처치 단위의 naive 비교는 negative-control outcome에서 허위 효과를 발견하며, 이는 실제 결과의 추정치도 편향시키는 교란의 가시적 흔적이다.

```{r, eval = FALSE}
set.seed(42)
n <- 5000

# A single confounder drives both treatment and both outcomes
U <- rnorm(n)

# Treatment is more likely when the confounder is high
treat <- rbinom(n, 1, plogis(0.9 * U))

# Real outcome: treatment has a genuine effect of 1.5, plus confounding
y_real <- 1.5 * treat + 2.0 * U + rnorm(n)

# Negative-control outcome: treatment has NO effect, but shares the confounder
y_placebo <- 0.0 * treat + 2.0 * U + rnorm(n)

# Naive comparisons ignoring the confounder
real_effect <- coef(lm(y_real ~ treat))["treat"]
placebo_effect <- coef(lm(y_placebo ~ treat))["treat"]

real_effect      # biased upward, well above the true 1.5
placebo_effect   # should be 0 by construction, but appears positive
```

교란요인이 실제 결과의 naive 추정치를 부풀리므로 추정치는 참값 1.5를 초과한다. negative-control outcome의 참효과는 정확히 0인데도 naive 추정치는 양수다. 이 0이 아닌 위약 추정치가 위조 검증을 작동시킨다. 참 모수를 몰라도 설계가 교란되었고 실제 결과의 추정치를 액면 그대로 신뢰할 수 없음을 알려 준다. 관측된 교란요인에 조건부로 분석하면 두 추정치가 올바른 값으로 이동하고 위약 추정치는 0으로 수렴한다. 따라서 위약 검정은 제안한 조정 전략의 성공 여부를 진단하는 도구이기도 하다.

### 설계별 구현

위약 검정과 위조 검증 검정은 주요 identification strategy에 자연스럽게 적용되며, 각 전략은 고유한 형태의 검정을 제안한다.

matching과 propensity-score 연구에서 가장 익숙한 위조 검증은 balance assessment다. matching 후 처치 이전 covariate는 처치집단과 통제집단에 유사하게 분포해야 한다. 타당한 matching이 처치와의 연관을 제거했기 때문이다. matching 후에도 standardized mean difference가 크다면 무작위 비교를 재현하지 못한 것이다. 보완적 검정은 pretreatment outcome에 대한 처치효과를 추정하며, 시간 논리상 이는 0이어야 한다.

 difference in differences와 event-study 설계에서는 pretreatment period를 점검한다. 처치 전 처치집단과 통제집단의 차이를 포착하는 lead indicator 계수는 parallel trends 가정이 성립하면 통계적으로 0과 구별되지 않아야 한다. 유의한 pretrend는 집단이 이미 서로 다른 경로에 있었음을 뜻하는 전형적인 위약 실패다.

regression discontinuity 설계에서 위조 검증은 두 형태다. running variable이 실현되기 전에 측정한 covariate는 cutoff에서 연속이어야 한다. 임계값 바로 위아래 단위가 비교 가능해야 하기 때문이다. cutoff에서 predetermined covariate가 뛰면 sorting 또는 manipulation을 시사한다. 또한 실제 threshold에서 떨어진 placebo cutoff에서 처치효과를 추정하는데, 그곳에는 discontinuity가 없어야 한다.

instrumental-variables 분석에서는 instrument가 처치 경로로 작동할 수 없는 하위집단의 결과나 predetermined covariate를 예측하는지 확인한다. instrument가 pretreatment characteristic과 연관되면 exclusion restriction과 instrument가 무작위 배정만큼 좋다는 가정이 의심받는다.

### 함정과 해석

위약 검정은 증명이 아니라 진단 도구다. 특히 검정 통과는 식별 가정의 성립을 확립하지 못한다. 가정은 본질적으로 검정 불가능하고, 유한한 위약 검정은 특정 위반만 점검할 수 있기 때문이다. 깨끗한 위약 결과는 확신을 높이지만 확실성을 주지는 않는다. 증거의 강도는 검정의 엄격성과 주된 추정치를 편향시킨 교란요인이 위약 양도 움직였을 개연성에 달려 있다.

두 번째 함정은 검정의 power다. 귀무가설을 기각하지 못한 이유가 설계가 건전해서일 수도 있지만, 실제 문제를 탐지할 power가 부족해서일 수도 있다. 잡음이 큰 negative-control outcome이나 작은 표본의 위약 비교는 standard error가 크다는 이유만으로 통과할 수 있다. 따라서 통계적 유의성뿐 아니라 위약 추정치의 precision도 보고해야 한다. 정밀하게 추정된 0은 안심을 주지만, 0을 중심으로 한 넓은 confidence interval은 거의 정보가 없다. 그래서 위약 효과가 단지 유의하지 않은지를 넘어 무시할 만큼 작은지를 묻는 equivalence testing이 conventional point-null test보다 적절한 경우가 많다 [@hartman2018equivalence].

세 번째 문제는 negative control 자체의 타당성이다. 대조 변수가 주된 분석과 교란 구조를 공유하면서 비교 변수와 인과적으로 연결되지 않아야 한다. 선택한 대조가 인식하지 못한 경로로 처치의 영향을 받는다면 0이 아닌 추정치는 교란이 아니라 실제 효과의 증거이며 검정은 오도한다. 반대로 관련 교란요인을 공유하지 않으면 null 결과는 주된 분석을 안심시키지 못한다. 대조가 탐지할 bias가 애초에 없었기 때문이다. 따라서 negative control 선택은 기계적 작업이 아니라 subject-matter reasoning이며, 검정의 신뢰성은 그 판단의 신뢰성에 달려 있다.

마지막으로 multiplicity를 주의해야 한다. 위조 검증을 많이 수행하면 완전히 타당한 설계에서도 일부는 우연히 기각한다. 검정을 사전에 명시하고, 안심되는 결과만 고르지 말고 전체 패턴을 해석하며, 다수 검정 중 단일 고립 기각과 일관된 실패 패턴을 구분해야 한다. 이렇게 엄격하게 사용하면 위약 및 음성 대조 검정은 인과 주장을 stress-test하는 가장 신뢰할 만한 도구가 된다.

### 측정오차 진단: balance test와 coefficient stability 비교 {#sec-pei-diagnostic}

응용 연구에서는 불완전하게 측정된 교란요인을 어떻게 사용할지가 반복해서 문제가 된다. 이론상 비교의 bias를 흡수해야 할 변수가 있지만 측정치에 잡음이 있다고 하자. coefficient stability는 proxy를 회귀식에 넣고 처치 계수가 움직이는지 확인하며, 안정적인 계수를 약한 교란의 증거로 본다. 이는 @oster2019unobservable의 selection-on-observables bound와 연결된다. balance test는 proxy를 좌변에 두고 처치가 이를 예측하는지 확인하며, null 연관을 처치 상태 간 교란 균형의 증거로 본다.

@pei2019poorly는 교란요인을 부정확하게 측정할 때 두 전략의 정보량이 같지 않으며, balance test가 대체로 더 강력함을 보인다. 이는 attenuation bias의 직접적인 결과다(Section \@ref(sec-proxy-variables)). 우변의 잡음 많은 proxy는 약한 control이므로 measurement error가 누락변수를 흡수하는 능력을 약화시킨다. 교란이 심해도 처치 계수가 거의 움직이지 않아 robustness라는 잘못된 인상을 준다. 반면 좌변의 proxy는 탐지기로서 이런 제약을 받지 않는다. 처치가 잠재 교란요인과 연관되고 proxy가 그 요인에 load하면 proxy가 정밀하게 측정되지 않아도 처치가 proxy를 예측한다. 잡음은 balance 계수의 standard error를 키우지만 검정을 null 쪽으로 편향시키지는 않는다. 따라서 측정이 부정확한 교란요인은 우변보다 좌변에서 더 유용하다.

다음 simulation으로 비교를 구체화한다. 잠재 교란요인 $U$가 처치 $A$와 결과 $Y$를 모두 움직이고, 분석자는 잡음이 있는 proxy $X = U + \eta$만 관측한다. 처치의 참효과는 0이므로 겉보기 효과는 순수한 교란이다. measurement error 크기별로 coefficient-stability check와 balance test를 계산하고, 각 진단이 5% 수준에서 실제 교란을 얼마나 자주 탐지하는지 기록한다.

```{r nc-pei-power, eval=FALSE}
library(tidyverse)

set.seed(1)

# One draw: latent confounder U, noisy proxy X = U + eta, no true effect of A on Y.
sim_once <- function(n = 2000, gamma = 1, pi = 1,
                     sigma_eps = 1, sigma_nu = 1, sigma_eta = 1) {
  U   <- rnorm(n)
  A   <- pi * U + rnorm(n, sd = sigma_nu)
  Y   <- gamma * U + rnorm(n, sd = sigma_eps)   # true effect of A on Y is zero
  X   <- U + rnorm(n, sd = sigma_eta)           # proxy measured with error

  # Coefficient-stability diagnostic: does adding X move A's coefficient?
  tau_short <- coef(lm(Y ~ A))["A"]
  tau_long  <- coef(lm(Y ~ A + X))["A"]
  diff_obs  <- unname(tau_short - tau_long)

  # Bootstrap reference distribution for the coefficient shift.
  B <- 200
  diffs <- replicate(B, {
    idx <- sample.int(n, n, replace = TRUE)
    ts  <- coef(lm(Y[idx] ~ A[idx]))[2]
    tl  <- coef(lm(Y[idx] ~ A[idx] + X[idx]))[2]
    unname(ts - tl)
  })
  p_diff <- mean(abs(diffs - mean(diffs)) >= abs(diff_obs - mean(diffs)))

  # Balance diagnostic: does A predict the proxy X?
  p_bal <- summary(lm(X ~ A))$coefficients["A", "Pr(>|t|)"]

  tibble(p_diff = p_diff, p_bal = p_bal)
}

power_curve <- function(sigmas, reps = 200, alpha = 0.05) {
  map_dfr(sigmas, function(s) {
    res <- map_dfr(seq_len(reps), ~ sim_once(sigma_eta = s))
    tibble(
      sigma_eta            = s,
      power_coef_stability = mean(res$p_diff < alpha),
      power_balance_test   = mean(res$p_bal  < alpha)
    )
  })
}

sigmas <- seq(0.2, 5, length.out = 10)
pow    <- power_curve(sigmas)

pow_long <- pow |>
  pivot_longer(cols = starts_with("power_"),
               names_to = "Diagnostic", values_to = "power") |>
  mutate(Diagnostic = recode(Diagnostic,
                             power_coef_stability = "Coefficient stability",
                             power_balance_test   = "Balance test"))

ggplot(pow_long, aes(x = sigma_eta, y = power, linetype = Diagnostic)) +
  geom_line() +
  geom_point() +
  labs(x = "Measurement-error SD in the proxy (sigma_eta)",
       y = "Probability of detecting confounding",
       linetype = "Diagnostic") +
  causalverse::ama_theme()
```

proxy의 잡음이 커지면 coefficient-stability 진단은 빠르게 power를 잃는다. 잡음 많은 $X$가 교란을 흡수하지 못해 처치 계수가 움직이지 않기 때문이다. balance test는 proxy가 교란을 완전히 통제할 필요 없이 처치와 잠재 교란요인의 연관만 포착하면 되므로 훨씬 완만하게 약화된다. 따라서 predetermined covariate나 lagged outcome을 처치 또는 instrument에 회귀하는 것은 balance test이며, @pei2019poorly의 논리상 불완전한 control 집합 간 추정치 비교보다 잔여 교란을 더 날카롭게 탐지하는 경우가 많다.

### 형식적 negative-control framework {#sec-nc-formal}

역학 문헌은 negative-control 발상을 정밀한 framework로 발전시켰다. 이 framework는 위조 검정을 가능하게 하는 가정과 뒤따르는 bias-correction 방법을 연결한다. @shi2020selective는 이를 체계적으로 정리한다. $A$는 주된 처치, $Y$는 주된 결과, $X$는 측정된 covariate, $U$는 측정되지 않은 교란요인으로 쓰자. $W$로 표기한 negative control outcome은 처치의 인과적 영향을 받지 않는 변수이고, $Z$로 표기한 negative control exposure는 결과에 인과적 영향을 주지 않는 변수다. 유용하려면 음성 대조가 주된 분석의 교란 메커니즘을 공유해 $U$의 proxy가 되어야 한다.

The canonical illustration is the study by @jackson2006evidence of influenza vaccination and hospitalization in the elderly, which @shi2020selective use as their running example. The worry is that people who seek out the flu shot ($A$) are healthier and more health-conscious in unmeasured ways ($U$) that also lower their hospitalization risk ($Y$). Hospitalization for injury or trauma serves as a negative control outcome, since the vaccine cannot plausibly prevent a broken bone, yet health-seeking behavior should still predict it. The data bore this out. Vaccination appeared to cut injury and trauma hospitalization by about the same proportion as influenza hospitalization, a logically impossible protective effect that exposed the residual confounding contaminating the main estimate. Annual wellness visit history, which reflects the same health-seeking disposition but should not itself cause influenza hospitalization, serves as a negative control exposure in the same study.

Rather than invoke the usual no-unmeasured-confounding condition, @shi2020selective work from a weaker latent ignorability assumption, $A \perp Y(a) \mid U, X$, which permits an unmeasured confounder and then asks negative controls to expose or undo its effect. The negative controls are defined by exclusion restrictions: the negative control outcome satisfies $W \perp A \mid U, X$, meaning the treatment does not affect it once we condition on the confounder, and the negative control exposure satisfies the analogous condition that it does not affect $Y$. Layered on these is the U-comparability condition that makes the controls informative, namely $W \not\perp U \mid X$ and $Z \not\perp U \mid A, X$, which states that each control is genuinely associated with the confounder and so can act as its proxy. A control that satisfies the exclusion restriction but is unrelated to $U$ is a valid but useless negative control, since there is no bias for it to detect. One elegant consequence of this framework, noted by @shi2020selective, is that a valid instrumental variable is a special case of a negative control exposure, because an instrument is excluded from the outcome and, through the collider at the treatment, becomes a usable proxy for confounding once one conditions on the treatment.

### Negative control의 설계와 검증 {#sec-nc-design-validate}

negative-control 가정은 인과적이므로 자료만으로 확인할 수 없고 subject-matter knowledge로 옹호해야 한다. @shi2020selective는 신뢰할 수 있는 대조를 찾는 전략을 시간, 공간, 비관련 메커니즘, 부계 노출이라는 재사용 가능한 template으로 정리한다. 미래 노출값은 과거를 원인으로 만들 수 없으므로 negative control exposure가 될 수 있고, 처치 전 결과값은 negative control outcome이 될 수 있다. 공간적으로는 처치가 도달하지 못할 만큼 먼 지역을 선택하며, 처치와 무관한 메커니즘의 결과나 가족 수준 교란을 공유하지만 자궁 경로로 작동할 수 없는 부계 노출도 사용할 수 있다.

@shi2020selective는 후보를 세 기준으로 검증하라고 권한다. 대조는 causal channel과 무관해야 하며, 이는 negative control exposure가 결과를 일으키지 않고 negative control outcome이 처치로 발생하지 않는다는 exclusion restriction이다. 또한 동일한 측정되지 않은 교란요인과 연관되어 bias의 proxy가 될 만큼 교란 구조가 비교 가능해야 한다. 마지막으로 충분한 power가 있어야 한다. 희귀하거나 교란과 약하게 연결된 대조는 큰 표본에서만 bias를 탐지할 수 있다. 대조가 교란과 연결되지 않으면 탐지할 것이 없고, 결과가 negative control outcome을 일으키면 exclusion restriction이 깨진다. 두 대조가 교란요인을 일으키면 conditioning이 collider path를 열어 허위 연관을 만들 수 있다. 이 장치는 confounding뿐 아니라 selection bias와 measurement bias도 탐지한다 [@arnold2016negative].

### 탐지, 축소, 교정 {#sec-nc-detect-reduce-correct}

The deepest contribution of @shi2020selective is to organize negative-control methods along a ladder of ambition, from detecting bias, to reducing it, to removing it entirely. Detection is the rung occupied by the falsification tests of this chapter. Under the assumptions above, an association between the treatment and the negative control outcome, or between the negative control exposure and the outcome after adjusting for the treatment, is evidence of residual confounding, since the known null says there should be none. The adjustment for the treatment matters, and it is the same point raised earlier about placebo treatment tests, because without it a negative control exposure can pick up an association that merely reflects the treatment's genuine effect.

The second rung uses the negative control to subtract the bias rather than just signal it. The key idea is equi-confounding. Suppose the unmeasured confounder moves the primary outcome and the negative control outcome by the same amount, a condition @shi2020selective call additive outcome equi-confounding. Then the apparent effect of the treatment on the negative control outcome, which can only be bias since the treatment has no real effect there, equals the bias in the primary analysis, and subtracting one from the other recovers the causal effect. When the negative control outcome is simply the pre-treatment value of the outcome, this subtraction is exactly difference-in-differences, a connection @sofer2016negative develop in detail and a reminder that a familiar workhorse is a negative-control method in disguise. A small simulation shows the detection and reduction steps together. A confounder inflates the treatment-outcome association, a negative control outcome that loads on the same confounder reveals the bias, and subtracting recovers the truth.

```{r nc-detect-correct, eval=FALSE}
set.seed(7)
n <- 5000

U <- rnorm(n)                       # unmeasured confounder
A <- rbinom(n, 1, plogis(U))        # treatment confounded by U
tau <- 1.0                          # true effect of A on Y

Y <- tau * A + 1.5 * U + rnorm(n)   # outcome: U loads with weight 1.5
W <- 0   * A + 1.5 * U + rnorm(n)   # NCO: no treatment effect, same U loading

naive     <- coef(lm(Y ~ A))["A"]            # biased above the truth
nco_test  <- summary(lm(W ~ A))$coefficients["A", ]  # detection
bias_hat  <- coef(lm(W ~ A))["A"]            # treatment "effect" on NCO = the bias
corrected <- naive - bias_hat                # equi-confounding correction

naive       # well above 1.0 because U inflates it
nco_test    # significant: the design is confounded
corrected   # back near the true value of 1.0
```

The treatment cannot really affect the negative control outcome, so the coefficient the regression assigns to it is pure confounding, and it is statistically distinguishable from zero, which is the detection result. Subtracting that estimated bias from the naive estimate returns it to the neighborhood of the true effect, which is the reduction result, valid here because the confounder was constructed to load equally on the two outcomes. Equi-confounding is a strong assumption, and the third rung of the ladder relaxes it by bringing in a second control. With both a negative control exposure and a negative control outcome, the so-called double negative control design, one no longer needs the bias to be equal across outcomes. The negative control outcome reveals the bias up to an unknown scale, and the ratio of the negative control exposure's associations with the outcome and with the negative control outcome recovers that scale, so the true effect is identified nonparametrically. This is the identification result of @miao2018identifying, extended to categorical confounders by @shi2020multiply and surveyed by @tchetgen2024proximal, and it leads directly to the proximal estimator developed next.

### 탐지에서 교정으로: 선형 proximal 추정 {#sec-proximal-correction}

The diagnostics above stop at detection, or reach correction only under the strong equi-confounding assumption. The double negative control design removes that crutch. Proximal causal inference takes the additional step of using a pair of negative controls to correct the bias rather than merely flag it, and the cross-references to the proxy-variable discussion in Section \@ref(sec-proxy-variables) supply the identification theory. In the language of Section \@ref(sec-nc-formal), the treatment-side proxy is a negative control exposure and the outcome-side proxy is a negative control outcome, and the two-stage estimator below is precisely the linear implementation that @shi2020selective present as a simple recipe runnable with standard instrumental-variable software. The essential requirement is a pair of proxies for the unmeasured confounder $U$: a treatment-side proxy $Z$, associated with $U$ and with the treatment but excluded from the outcome except through $U$, and an outcome-side proxy $W$, associated with $U$ and with the outcome but unaffected by the treatment. Under completeness conditions on how these proxies relate to $U$, the causal effect is identified even though $U$ is never observed, a result due to @miao2018identifying and surveyed by @tchetgen2024proximal.

In the linear-Gaussian special case the estimator has a transparent two-stage form that mirrors two-stage least squares. The first stage regresses the outcome-side proxy $W$ on the treatment, the treatment-side proxy $Z$, and the covariates, producing fitted values that purge $W$ of the variation correlated with the treatment-side proxy. The second stage regresses the outcome on the treatment, these fitted values, and the covariates. The coefficient on the treatment in the second stage is consistent for the causal effect. The following simulation shows the correction at work. The treatment loads heavily on a confounder that is omitted from any regression, so a naive estimate is badly biased, yet the two proxies recover the true effect of one.

```{r nc-proximal-linear, eval=FALSE}
library(sandwich)
library(lmtest)

set.seed(2)
n <- 5000

U <- rnorm(n)            # unmeasured confounder
X <- rnorm(n)            # measured covariate

A <- 0.8 * U + 0.3 * X + rnorm(n)             # treatment, confounded by U
Y <- 1.0 * A + 1.2 * U + 0.2 * X + rnorm(n)   # true effect of A on Y is 1.0

Z <- 1.0 * U + 0.2 * X + rnorm(n)   # treatment-inducing proxy (excluded from Y given U)
W <- 1.0 * U + 0.2 * X + rnorm(n)   # outcome-inducing proxy (unaffected by A)

dat <- data.frame(Y, A, X, Z, W)

# Naive regression: U is omitted, so the estimate of A is biased upward.
m_naive <- lm(Y ~ A + X, data = dat)

# Linear proximal two-stage estimator.
stage1    <- lm(W ~ A + Z + X, data = dat)
dat$What  <- predict(stage1)
stage2    <- lm(Y ~ A + What + X, data = dat)

coeftest(m_naive, vcov = vcovHC(m_naive, type = "HC1"))["A", ]
coeftest(stage2,  vcov = vcovHC(stage2,  type = "HC1"))["A", ]
```

The naive coefficient on the treatment sits well above the true value of one, because the treatment carries the confounder with it. The proximal estimate returns to the neighborhood of one, having used the proxy pair to net out the unmeasured confounding. The linear version shown here is the most accessible case, but it is not the most general. When the proxies and confounder are categorical rather than continuous, identification can proceed through matrix and rank conditions, and @shi2020multiply develop multiply robust estimators that remain consistent even if part of the model is misspecified, a property that is valuable when the proxy relationships are difficult to specify exactly. The broader nonparametric machinery, including the bridge-function formulation and its estimation, is developed in Section \@ref(sec-proxy-variables) and is best treated there. The point to carry forward is that the same negative controls that power the falsification tests in this chapter can, under stronger but explicit assumptions, be promoted from diagnostics into a constructive identification strategy.

### 실무 workflow template {#sec-nc-workflow}

The tests described throughout this chapter are easy to state and easy to run inconsistently. A small set of reusable templates helps enforce discipline. The templates below use the `fixest` package for fast fixed-effects estimation with clustered standard errors, and they assume a panel data frame with a unit identifier, a time variable, a treatment or instrument, several candidate outcomes, and an indicator marking units that the mechanism could plausibly reach. They are written as functions so that the same code runs every balance test, every subgroup reduced form, and the multiplicity adjustment that ties them together. The chunks are marked non-evaluating because they reference a dataset that is defined by the analyst rather than in the text.

The first template runs a balance test for each candidate outcome, regressing it on the treatment or instrument while absorbing the panel fixed effects, and returns one tidy row per outcome. Predetermined covariates and lagged outcomes belong here, since under a valid design the treatment should not predict anything measured before it was assigned.

```{r nc-balance-template, eval=FALSE}
library(fixest)
library(tidyverse)
library(broom)

# Panel data frame `panel_df` is assumed to contain:
#   id, year, z_treat, several outcome columns, and an `eligible` indicator.

run_balance_tests <- function(df, z, outcomes,
                              fe = "id + year", cluster = "id") {
  map_dfr(outcomes, function(y) {
    fml <- as.formula(paste0(y, " ~ ", z, " | ", fe))
    m   <- feols(fml, data = df, cluster = as.formula(paste0("~", cluster)))
    tidy(m) |>
      filter(term == z) |>
      transmute(outcome = y, estimate, std.error, statistic, p.value)
  })
}

# bal <- run_balance_tests(
#   df = panel_df, z = "z_treat",
#   outcomes = c("pre_cites_1", "pre_cites_2", "pre_cites_3", "pre_pubs")
# )
```

The second template implements the negative-control-outcome test by subgroup. It estimates the reduced form separately among units the mechanism can reach and units it cannot, returning both so they can be compared. The estimate in the ineligible subgroup is the negative control, and it should be null if the exclusion and independence assumptions hold.

```{r nc-subgroup-template, eval=FALSE}
run_subgroup_rf <- function(df, z, y, subgroup_var = "eligible",
                            fe = "id + year", cluster = "id") {
  map_dfr(c(eligible = 1, ineligible = 0), function(g) {
    dfg <- df |> filter(.data[[subgroup_var]] == g)
    fml <- as.formula(paste0(y, " ~ ", z, " | ", fe))
    m   <- feols(fml, data = dfg, cluster = as.formula(paste0("~", cluster)))
    tidy(m) |> filter(term == z) |> mutate(group = g, outcome = y)
  }, .id = "subgroup")
}

# rf_nc <- run_subgroup_rf(panel_df, "z_treat", "y_cites")
```

The third template addresses the multiplicity concern raised in the discussion of pitfalls. Running many falsification checks invites false rejections, so the p-values from the templates above should be collected and adjusted before they are interpreted. The function applies the Benjamini-Hochberg procedure to control the false discovery rate, and reporting both the raw and adjusted p-values lets readers see the effect of the correction.

```{r nc-fdr-template, eval=FALSE}
adjust_fdr <- function(tbl, p_col = "p.value") {
  tbl |> mutate(p_fdr = p.adjust(.data[[p_col]], method = "BH"))
}

# bind_rows(bal, rf_nc) |> adjust_fdr()
```

각 위조 검증 추정치의 precision을 조정된 p-value와 함께 보고해야 해석이 정직해진다. 정밀하게 추정된 null은 안심을 주지만 0 주변의 넓은 구간은 그렇지 않다. 조정 후 기각이 일관된 패턴을 보이는 것은 단일 고립 기각보다 훨씬 강한 문제의 신호다.
