<!-- ========================================= -->
<!-- Chapter: 11.5-time-series.Rmd -->
<!-- ========================================= -->


# 시계열 분석(Time Series Analysis) {#sec-time-series}

시계열(Time series)은 시간에 따라 인덱스된 관측치의 순차적 나열 $\{y_t\}_{t=1}^{T}$로, 그 관측 순서 자체가 유의미한 정보를 담고 있습니다. 횡단면 데이터(cross-sectional data)와 달리, 연속적인 관측치들은 일반적으로 서로 종속되어(dependent) 있으며, 우리는 바로 이러한 종속성을 기술(description), 추론(inference), 예측(forecasting)에 활용합니다. 본 장에서는 응용 시계열 계량경제학의 표준적인 도구들을 논리적 흐름에 따라 단계별로 살펴봅니다. 먼저 통상적인 점근 이론(asymptotics)의 적용 여부를 결정하는 정상성(stationarity)과 계열 종속성(serial dependence)이라는 기초 개념부터 시작합니다. 그런 다음 조건부 평균을 위한 단변량 모형(자기회귀, 이동평균 및 이들의 차분 결합 모형)을 구축하고, 조건부 분산 모형(ARCH 및 GARCH 패밀리)을 살펴본 후, 시차분포(distributed lag) 및 자기회귀 시차분포(autoregressive distributed lag, ARDL) 모형을 통해 설명변수를 포함하도록 조건부 평균 모형을 확장합니다. 이어서 벡터 자기회귀(VAR), 그랜저 인과성(Granger causality), 충격반응 분석(impulse response analysis), 예측오차 분산분해(forecast error variance decomposition)를 다루는 진정한 다변량 동태 분석으로 나아갑니다. 이러한 다양한 모형들을 통일된 상태공간(state space) 프레임워크로 정식화하고, 이를 포괄하는 광범위한 동태 모형의 분류 체계를 스케치한 뒤, 계열상관 진단, 강건한 표준오차(robust standard errors), 그리고 연령-기간-코호트(age, period, cohort) 모형에 대한 간략한 논의로 마무리합니다.

전체적으로 각 개념을 설명하기 위해 작은 시뮬레이션 예제를 활용하여 깨끗한 R 세션에서 본 장이 렌더링되도록 구성하였습니다. 인터넷을 통한 데이터 다운로드가 필요하거나 특화된 패키지에 의존하는 예제는 실행하지 않고 코드만 표시(eval=FALSE)합니다.

```{r ts-setup, message=FALSE, warning=FALSE}
set.seed(1)
```

## 정상성과 계열 종속성(Stationarity and Serial Dependence)

### 정상성(Stationarity)

시계열 추정의 기반이 되는 대부분의 이론은 시간에 따른 일정한 형태의 안정성(stability)을 전제합니다. 임의의 시점 집합과 임의의 시차(shift) $h$에 대해 $(y_{t_1}, \dots, y_{t_k})$의 결합분포가 $(y_{t_1+h}, \dots, y_{t_k+h})$의 결합분포와 동일할 때 시계열 $\{y_t\}$를 엄격한 정상성(strictly stationary)을 만족한다고 합니다. 이는 매우 강한 조건입니다. 실무에서는 보통 처음 두 개의 적률(moment)만이 안정적이어야 한다는 보다 완화된 개념인 공분산 정상성(covariance stationarity, 약정상성 또는 2차 정상성이라고도 함)을 사용합니다:

$$
E(y_t) = \mu, \qquad \operatorname{Var}(y_t) = \gamma_0 < \infty, \qquad \operatorname{Cov}(y_t, y_{t-h}) = \gamma_h,
$$

즉, 평균과 분산이 일정하고 두 관측치 사이의 자기공분산(autocovariance)이 달력 시간 $t$가 아니라 두 시점 간의 거리(시차) $h$에만 의존합니다. 공분산 정상성은 시간에 걸친 평균화가 모집단에 대한 유의미한 정보를 제공하도록 만들어 주며, 추론에 사용되는 중심극한정리(central limit theorem)의 기초가 됩니다.

많은 경제 시계열은 추세(trend)가 존재하기 때문에 정상성을 위반합니다. 흔히 두 가지 경우로 구분됩니다. 추세 정상(trend stationary) 시계열은 시간에 대한 결정론적 함수를 중심으로 정상성을 가지며, 해당 추세에 대해 회귀분석을 수행하고 잔차를 취함으로써 정상 시계열로 변환할 수 있습니다. 반면 차분 정상(difference stationary) 시계열은 단근(단위근, unit root)을 포함하며, 대표적인 예로 분산이 한계 없이 증가하는 확률보행(random walk) $y_t = y_{t-1} + \varepsilon_t$이 있습니다. 이는 추세 제거가 아닌 차분(differencing)을 통해 정상 시계열로 변환됩니다. 이 둘을 혼동하면 모형 오명체화(misspecification)가 발생하는데, 단근 과정을 추세 제거하거나 추세 정상 과정을 차분하는 것은 모두 동태적 구조를 왜곡하기 때문입니다.

### 자기상관함수와 편자기상관함수(The Autocorrelation and Partial Autocorrelation Functions)

자기공분산함수 $\gamma_h$는 각 시차에서의 선형 종속성을 요약합니다. 이를 분산으로 정규화하면 자기상관함수(ACF, Autocorrelation Function)를 얻을 수 있습니다:

$$
\rho_h = \frac{\gamma_h}{\gamma_0}, \qquad h = 0, 1, 2, \dots,
$$

ACF는 단위가 없으며 $-1$과 $1$ 사이의 값을 가집니다. 시차 $h$에서의 편자기상관함수(PACF, Partial Autocorrelation Function)는 중간 관측치들 $y_{t-1}, \dots, y_{t-h+1}$의 선형 효과를 제거한 후 $y_t$와 $y_{t-h}$ 사이의 상관관계를 측정합니다. ACF와 PACF는 @box1976science 의 전통에 따라 모형의 차수를 식별하기 위한 대표적인 기술 통계 도구입니다. 대략적인 지침으로서, $q$차 이동평균 과정(MA($q$))은 시차 $q$ 이후 ACF가 절단(cut off)되며, $p$차 자기회귀 과정(AR($p$))은 시차 $p$ 이후 PACF가 절단되는 형태를 보입니다.

아래 예제는 정상 자기회귀 과정을 시뮬레이션하고 표본 ACF 및 PACF를 시각화합니다.

```{r ts-acf-pacf, fig.height=4}
y <- arima.sim(model = list(ar = 0.7), n = 400)

par(mfrow = c(1, 2))
acf(y, main = "Sample ACF")
pacf(y, main = "Sample PACF")
par(mfrow = c(1, 1))
```

ACF는 기하급수적으로 감소하는 반면 PACF는 시차 1에서 단 하나의 지배적인 스파이크를 보여주는데, 이는 1차 자기회귀 과정의 전형적인 특징입니다.

### 단근 검정(Testing for a Unit Root)

ACF를 시각적으로 확인하는 것은 유용한 힌트를 주지만 결정적이지 않으므로 공식적인 검정이 사용됩니다. 확장된 디키-풀러(ADF, Augmented Dickey-Fuller) 검정은 비정상성(단근 존재)을 귀무가설로 설정합니다. 다음과 같은 회귀식을 추정합니다:

$$
\Delta y_t = \alpha + \delta t + \phi\, y_{t-1} + \sum_{i=1}^{p} \zeta_i \Delta y_{t-i} + \varepsilon_t,
$$

그리고 $H_0: \phi = 0$ (단근 존재) 대 $H_1: \phi < 0$ (정상성)을 검정합니다. 포함된 시차 차분항들은 잔차의 자기상관을 흡수합니다. 반대로 Kwiatkowski, Phillips, Schmidt, Shin (KPSS) 검정은 역할을 바꾸어 정상성을 귀무가설로, 단근 존재를 대립가설로 설정합니다. 두 검정이 질문을 상반된 방식으로 구성하므로 두 검정을 함께 적용하는 것이 좋은 관행입니다. ADF 검정이 귀무가설을 기각하고 KPSS 검정이 귀무가설을 기각하지 못할 때 정상성에 대한 증거가 강력합니다. 반면 두 검정의 결론이 상충될 경우 시계열이 경계선상에 위치한 것이므로 결과를 신중하게 해석해야 합니다.

아래 코드는 시뮬레이션된 정상 시계열에 두 검정을 모두 적용하는 방법을 보여줍니다. 사전 로드되지 않은 `tseries` 패키지를 사용하므로 여기서는 실행하지 않습니다.

```{r ts-unit-root, eval=FALSE}
library(tseries)
y <- arima.sim(model = list(ar = 0.5), n = 300)
adf.test(y)   # 작은 p-값은 단근 귀무가설을 기각함
kpss.test(y)  # 큰 p-값은 정상성 귀무가설을 기각하지 못함
```

## 조건부 평균을 위한 단변량 모형(Univariate Models for the Conditional Mean)

### 자기회귀 모형(Autoregressive Models)

$p$차 자기회귀 모형(AR($p$))은 현재 값을 자신의 과거 값들의 선형 함수와 백색잡음 혁신(white noise innovation)의 합으로 표현합니다:

$$
y_t = c + \sum_{i=1}^{p} \phi_i\, y_{t-i} + \varepsilon_t, \qquad \varepsilon_t \sim \text{WN}(0, \sigma^2).
$$

특성 다항식(characteristic polynomial) $1 - \phi_1 z - \cdots - \phi_p z^p = 0$의 근(root)들이 단위원(unit circle) 밖에 존재할 때 이 과정은 공분산 정상성을 만족합니다. AR(1)의 경우 이는 익숙한 조건 $|\phi_1| < 1$로 단순화되며, 이 조건 하에서 무조건부 평균은 $c / (1 - \phi_1)$이고 충격은 기하급수적으로 감소합니다. 시차 설명변수들이 기결정(predetermined)되어 있으므로 자기회귀 모형은 보통최소제곱법(OLS)으로 일치성 있게(consistently) 추정될 수 있으며, 결과 추정치는 점근적으로 정규분포를 따릅니다.

```{r ts-ar-fit}
y <- arima.sim(model = list(ar = c(0.5, 0.2)), n = 500)
ar_fit <- arima(y, order = c(2, 0, 0))
ar_fit
```

추정된 계수는 이 표본 크기에서 예상되는 바와 같이 데이터 생성 과정의 모수 값을 근사하게 복원합니다.

### 이동평균 모형(Moving Average Models)

$q$차 이동평균 모형(MA($q$))은 시계열을 현재 및 과거 백색잡음 혁신들의 가중합으로 표현합니다:

$$
y_t = \mu + \varepsilon_t + \sum_{j=1}^{q} \theta_j\, \varepsilon_{t-j}, \qquad \varepsilon_t \sim \text{WN}(0, \sigma^2).
$$

유한 차수의 이동평균 과정은 백색잡음 항들의 유한 선형 결합이므로 항상 정상성을 만족합니다. 이동평균 모형의 결정적인 특징은 단기 기억(short memory)입니다. 자기공분산 $\gamma_h$는 $h > q$일 때 정확히 0이 되므로 ACF가 급격히 절단됩니다. MA(1) 과정 $y_t = \mu + \varepsilon_t + \theta_1 \varepsilon_{t-1}$의 경우 평균은 $\mu$, 분산은 $(1 + \theta_1^2)\sigma^2$, 1차 자기상관은 $\theta_1 / (1 + \theta_1^2)$입니다. 혁신항들이 직접 관측되지 않기 때문에 이동평균 모형은 OLS로 추정할 수 없으며 대신 최대우도추정법(MLE)으로 적합합니다.

```{r ts-ma-fit}
y <- arima.sim(model = list(ma = c(0.4, 0.3)), n = 500)
ma_fit <- arima(y, order = c(0, 0, 2))
ma_fit
```

### 자기회귀 이동평균 모형(Autoregressive Moving Average Models)

두 요소를 결합하면 자기회귀 이동평균 모형 ARMA($p,q$)가 도출됩니다:

$$
y_t = c + \sum_{i=1}^{p} \phi_i\, y_{t-i} + \varepsilon_t + \sum_{j=1}^{q} \theta_j\, \varepsilon_{t-j}.
$$

ARMA 모형은 정상 동태를 간결하게(parsimoniously) 표현할 수 있는 장점이 있습니다. 순수 자기회귀항이나 이동평균항만으로는 수많은 시차가 필요할 수 있는 과정을 낮은 차수의 ARMA 명체화로 포착할 수 있습니다. 이동평균 부분에 관측되지 않는 혁신항이 포함되어 있으므로 추정은 역시 최대우도추정법(MLE)으로 수행됩니다. ARMA 모형은 단변량 정상 시계열을 기술하며, 여러 상호의존적인 시계열에 대해서는 Section \@ref(vector-autoregressions) 의 벡터 자기회귀가 자연스러운 확장이 되고, 비정상 시계열에 대해서는 아래의 차분 결합 확장이 적용됩니다.

```{r ts-arma-fit}
y <- arima.sim(model = list(ar = 0.6, ma = -0.3), n = 600)
arma_fit <- arima(y, order = c(1, 0, 1))
arma_fit
```

### 자기회귀 누적 이동평균 모형(Autoregressive Integrated Moving Average Models)

시계열에 단근이 존재하는 경우, 이를 $d$번 차분하면 ARMA 과정으로 모형화할 수 있는 정상 시계열이 생성됩니다. 그 결과가 바로 자기회귀 누적 이동평균 모형 ARIMA($p,d,q$)이며, 여기서 적분(누적) 차수 $d$는 정상성을 달성하는 데 필요한 차분 횟수를 나타냅니다. $L y_t = y_{t-1}$로 정의되는 시차 연산자(lag operator) $L$을 사용하면 전체 모형을 다음과 같이 간결하게 표현할 수 있습니다:

$$
\phi(L)\,(1 - L)^d\, y_t = c + \theta(L)\, \varepsilon_t,
$$

여기서 $\phi(L)$과 $\theta(L)$은 각각 자기회귀 및 이동평균 시차 다항식입니다. 과도한 차분(overdifferencing)은 가역 불가능한(noninvertible) 이동평균 성분을 도입하고 분산을 부풀릴 수 있으므로, $d$의 선택은 자동화된 기준에만 의존하기보다는 단근 검정을 통해 결정해야 합니다.

차수 선택은 흔히 자동화됩니다. `forecast` 패키지는 Hyndman-Khandakar의 단계적 탐색 알고리즘을 구현하고 있으며, 사전 로드되어 있지 않으므로 여기서는 실행 없이 표시합니다.

```{r ts-arima-auto, eval=FALSE}
library(forecast)
y <- arima.sim(model = list(order = c(1, 1, 1), ar = 0.5, ma = 0.3), n = 400)
auto_fit <- auto.arima(y)   # AICc를 최소화하여 (p, d, q) 선택
summary(auto_fit)
```

우리는 구조적으로 직접 차분한 시계열에 대해 기본 R로 ARIMA 모형을 직접 적합할 수 있습니다.

```{r ts-arima-fit}
y <- cumsum(arima.sim(model = list(ar = 0.4), n = 400))  # 누적(적분) 시계열
arima(y, order = c(1, 1, 0))
```

### 계절성 ARIMA 모형(Seasonal ARIMA Models)

많은 경제 및 비즈니스 시계열은 ARIMA($p,d,q$)가 포착하는 추세와 단기 동태 외에도 반복적인 계절 패턴(분기별 GDP, 월별 소매 판매, 주별 웹 트래픽 등)을 나타냅니다. @hyndman2018forecasting 에 따라 ARIMA($p,d,q$)($P,D,Q$)$_m$으로 표기되는 계절성 ARIMA(SARIMA) 모형은 앞서 소개한 비계절성 연산자 외에 시차 $m$(계절 주기, 예: 분기별 데이터의 경우 $m=4$, 월별 데이터의 경우 $m=12$)에서의 두 번째 계절성 자기회귀, 차분, 이동평균 연산자를 추가합니다:

$$
\phi(L)\,\Phi(L^m)\,(1-L)^d(1-L^m)^D\, y_t = c + \theta(L)\,\Theta(L^m)\,\varepsilon_t,
$$

여기서 소문자 $\phi(L)$, $\theta(L)$은 이전 절의 통상적인 AR 및 MA 다항식이며, 대문자 $\Phi(L^m)$, $\Theta(L^m)$은 $m$의 배수인 시차에서 작동하는 계절성 AR 및 MA 다항식입니다. 계절 차분 $(1-L^m)^D$는 $(1-L)^d$가 비계절성 단근을 제거하는 것과 동일한 방식으로 계절 단근을 제거합니다. 두 차분 차수는 별도로 선택됩니다. $d$는 계절 조정된 시계열에 대한 통상적인 단근 검정에서, $D$는 계절 단근 검정(또는 실무에서는 계절 차분이 시차 $m, 2m, 3m,\dots$에서의 계절 ACF 스파이크를 눈에 띄게 안정화하는지 여부)에서 결정됩니다.

```{r ts-sarima, message=FALSE, warning=FALSE}
library(forecast)

# 추세와 계절성을 갖는 월별 시계열
y_seasonal <- ts(
    cumsum(rnorm(120)) + 3 * sin(2 * pi * (1:120) / 12),
    frequency = 12
)

# 계절 차분 필요성 점검
nsdiffs(y_seasonal)   # 제안된 계절 차분 차수 D
ndiffs(y_seasonal)    # 제안된 비계절 차분 차수 d

fit_sarima <- Arima(y_seasonal, order = c(1, 1, 1), seasonal = c(0, 1, 1))
summary(fit_sarima)

# 계절 및 비계절 차수에 대한 자동 탐색
auto_sarima <- auto.arima(y_seasonal, seasonal = TRUE)
summary(auto_sarima)
```

모형 적합 전 유용한 진단 방법은 비계절 차분 후, 그리고 비계절 및 계절 차분을 모두 적용한 후의 시계열을 플롯하고, 계절 시차 $m, 2m, \dots$에서의 잔차 ACF/PACF를 확인하여 $P$와 $Q$를 제안하는 것입니다. 이는 시차 $1,2,\dots$에서의 통상적인 ACF/PACF가 비계절 부분의 $p$와 $q$를 제안하는 방식과 동일합니다.

## 조건부 분산 모형(Models for the Conditional Variance)

### 자기회귀 조건부 이분산성(Autoregressive Conditional Heteroskedasticity)

많은 금융 및 거시경제 시계열은 변동성 군집(volatility clustering) 현상을 보입니다. 즉, 큰 변화 뒤에는 큰 변화가 따르고, 안정적인 기간 뒤에는 안정적인 기간이 따르는 경향이 있습니다. 위의 평균 모형들은 혁신 분산이 일정하다고 가정하므로 이러한 현상을 포착할 수 없습니다. @engle1982autoregressive 의 자기회귀 조건부 이분산성(ARCH) 모형은 조건부 분산이 최근의 제곱된 혁신항들에 의존하도록 허용합니다. ARCH($q$) 명체화에서 혁신은 독립적인 표준 백색잡음 $z_t$에 대해 $\varepsilon_t = \sigma_t z_t$로 주어지며, 다음 식을 따릅니다:

$$
\sigma_t^2 = \alpha_0 + \sum_{i=1}^{q} \alpha_i\, \varepsilon_{t-i}^2,
$$

여기서 분산을 양수로 유지하기 위해 $\alpha_0 > 0$ 및 $\alpha_i \ge 0$이어야 합니다. 과거의 큰 충격은 현재의 조건부 분산을 증가시켜 수익률 데이터에서 관찰되는 군집 현상을 만들어냅니다.

### 일반화 ARCH(Generalized ARCH)

실무에서 ARCH 모형은 지속적인 변동성을 적합하기 위해 종종 많은 수의 시차를 필요로 합니다. @bollerslev1986generalized 의 일반화 ARCH(GARCH) 모형은 시차 조건부 분산항을 추가하여 훨씬 더 간결한 설명을 제공합니다. GARCH($p,q$)의 분산 방정식은 다음과 같습니다:

$$
\sigma_t^2 = \alpha_0 + \sum_{i=1}^{q} \alpha_i\, \varepsilon_{t-i}^2 + \sum_{j=1}^{p} \beta_j\, \sigma_{t-j}^2.
$$

GARCH(1,1) 특수 형태는 자산 수익률 변동성 모형화의 핵심 기본 모형(workhorse)입니다. 이 과정은 $\sum_i \alpha_i + \sum_j \beta_j < 1$일 때 공분산 정상성을 가지며, 이 합은 변동성 충격의 지속성(persistence)을 측정합니다. 추정은 최대우도추정법(MLE)으로 이루어집니다. 아래 예제는 사전 로드되지 않은 `fGarch` 패키지를 사용하므로 실행 없이 표시합니다.

```{r ts-garch, eval=FALSE}
library(fGarch)
# GARCH(1,1) 수익률 시계열 시뮬레이션 및 재추정
spec <- garchSpec(model = list(omega = 1e-6, alpha = 0.08, beta = 0.9))
r <- garchSim(spec, n = 1000)
fit <- garchFit(~ garch(1, 1), data = r, trace = FALSE)
summary(fit)
```

## 시차분포 및 자기회귀 시차분포 모형(Distributed Lag and Autoregressive Distributed Lag Models)

### 시차분포 모형(Distributed Lag Models)

설명변수가 여러 기간에 걸쳐 결과변수에 영향을 미칠 때, 그 효과는 여러 시차에 걸쳐 분산(distributed)됩니다. 일반적인 시차분포(distributed lag) 모형은 다음과 같습니다:

$$
y_t = \alpha + \sum_{s=0}^{\infty} \beta_s\, x_{t-s} + \varepsilon_t,
$$

여기서 가중치 $\beta_s$는 동태적 반응(dynamic response)을 나타냅니다. 동시점(contemporaneous) 계수 $\beta_0$는 충격(단기) 효과(impact / short-run effect)이고, 부분합 $\beta_0 + \beta_1$은 1기간 후의 누적 효과이며, 유한하다고 가정한 총합 $\beta = \sum_{s=0}^{\infty} \beta_s$는 장기 누적 효과(long-run cumulative effect)입니다. $w_s = \beta_s / \beta$로 정의하면 합이 1이 되는 정규화된 가중치를 얻을 수 있으며, 이는 조정의 시점별 구조(timing of adjustment)를 정의합니다. 중앙 시차(median lag)는 $\sum_{s=0}^{m-1} w_s = 0.5$를 만족하는 가장 작은 $m$이며, 평균 시차(mean lag)는 가중평균 $\sum_{s=0}^{\infty} s\, w_s$입니다. 시차 인덱스 $s$가 음이 아니라는 가정(즉, $y_t$가 미래의 $x$에 의존하지 않는다는 가정)은 일반적으로 합리적이지만, 경제주체들이 발표된 미래 변화를 예상하고 오늘 행동할 때는 위배될 수 있습니다.

무한한 수의 가중치를 추정할 수는 없으므로 시차는 유한한 길이 $q$에서 절단됩니다:

$$
y_t = \alpha + \sum_{s=0}^{q} \beta_s\, x_{t-s} + \varepsilon_t,
$$

이때 $s$ 기간 전에 발생한 $x$의 1단위 변화에 대한 한계효과는 단순히 $\partial y_t / \partial x_{t-s} = \beta_s$가 됩니다. 어려운 점은 $q$를 선택하는 것과 $x$가 강한 자기상관을 가질 때 많은 시차 계수를 정밀하게 추정하는 것입니다.

### 제약 시차분포(Restricted Distributed Lags)

각 $\beta_s$를 자유롭게 추정하는 것은 비제약적(unrestricted) 접근법입니다. 이는 시차 가중치가 빠르게 소멸하고, 설명변수의 자기상관이 강하지 않으며, 시차 길이에 비해 표본이 충분히 길 때 매력적이지만, 그렇지 않은 경우 자유도를 낭비하고 추정치의 정밀도를 떨어뜨립니다. 시차 분포의 형태에 제약을 가하는 것은 $s$의 함수로서 $\beta_s$에 평활성(smoothness)을 부과함으로써 이 문제를 해결합니다. 한 가지 옵션은 선형 감소 가중치 $\beta_s = \frac{q + 1 - s}{q + 1}\beta_0$입니다. 다른 옵션은 시차 $m$에서 정점에 도달한 뒤 다시 0으로 떨어지는 대칭 텐트 형태입니다. 가장 널리 사용되는 제약은 @almon1965 의 다항 시차분포(polynomial distributed lag)로, 계수들이 시차 인덱스에 대한 낮은 차수의 다항식 위에 놓이도록 제한합니다:

$$
\beta_s = \gamma_0 + \gamma_1 s + \gamma_2 s^2 + \cdots,
$$

이를 통해 긴 시차 프로파일을 소수의 다항식 모수로 요약할 수 있습니다. 고차 다항식은 더 유연하지만 모수 개수를 다시 늘리고 평활성을 감소시키므로 보통 저차 다항식이 선호됩니다.

### 시차 종속변수와 코익 변환(Lagged Dependent Variables and the Koyck Transformation)

기하학적(또는 코익, Koyck) 시차 구조는 가중치가 일정한 비율로 감소한다고 가정합니다: $|\phi| < 1$에 대해 $\beta_s = \theta_0 \phi^s$. 이 무한 시차분포를 대입하고 코익 변환을 적용하면 단 하나의 시차 종속변수를 갖는 모형으로 축약됩니다:

$$
y_t = \delta + \phi\, y_{t-1} + \theta_0\, x_t + u_t,
$$

이는 추정하기가 훨씬 수월합니다. 동태적 한계효과는 $\partial y_{t+s} / \partial x_t = \theta_0 \phi^s$이며, 장기 누적 효과는 $\theta_0 / (1 - \phi)$입니다. 그러나 이러한 편리함에는 대가가 따릅니다. 단일 기하 감쇠율 $\phi$가 모든 설명변수의 감쇠를 지배해야 하며, 우변의 시차 종속변수와 계열상관을 갖는 오차항이 결합하면 엄격한 외생성(strict exogeneity)이 위배되므로 보통최소제곱법(OLS)은 일치성을 잃고 도구변수법(IV)이나 일반화최소제곱법(GLS)이 필요합니다.

### 자기회귀 시차분포 모형(Autoregressive Distributed Lag Models)

자기회귀 시차분포 모형 ADL($p,q$)(또는 ARDL)은 종속변수와 설명변수 모두의 여러 시차를 허용함으로써 코익 명체화를 일반화합니다:

$$
y_t = \beta_0 + \sum_{i=1}^{p} \phi_i\, y_{t-i} + \sum_{j=0}^{q} \delta_j\, x_{t-j} + u_t,
$$

이때 사전결정성 조건 $E(u_t \mid y_{t-1}, x_{t-1}, \dots) = 0$을 전제합니다. 시차 연산자 형태로 나타내면 이는 두 유한 시차 다항식의 비율인 $\phi(L) y_t = \delta + \theta(L) x_t + u_t$가 되며, 이 때문에 ADL은 종종 유리 시차분포(rational distributed lag)라고도 불립니다. ARMA 모형과의 차이점은 여기서 시차 다항식이 관측되지 않는 오차가 아니라 관측된 설명변수 $x$에 작용한다는 점입니다. ADL은 정적 회귀, 유한 시차분포, 코익 모형을 특수 형태로 포함하며, 단일 방정식으로부터 단기 동태와 장기 승수(long-run multipliers)를 모두 추정하기 위한 표준적인 수단입니다.

아래 시뮬레이션은 시차 $x$가 $y$를 견인하는 ADL 관계로부터 데이터를 생성하고 두 시계열을 시각화합니다.

```{r ts-adl-sim, fig.height=4}
n <- 200
x <- as.numeric(arima.sim(model = list(ar = 0.4), n = n))
y <- numeric(n)
e <- rnorm(n)
for (t in 2:n) {
  y[t] <- 0.5 + 0.5 * y[t - 1] + 1.2 * x[t - 1] + e[t]
}
adl_data <- data.frame(time = 1:n, x = x, y = y)[-1, ]

ggplot(tidyr::pivot_longer(adl_data, c(x, y), names_to = "series"),
       aes(time, value, color = series)) +
  geom_line() +
  labs(title = "Simulated ADL process", x = "Time", y = "Value")
```

생성된 시차 변수를 사용하여 보통최소제곱법(OLS)으로 ADL 모형을 적합할 수 있습니다.

```{r ts-adl-fit}
adl_data <- within(adl_data, {
  y_lag1 <- c(NA, head(y, -1))
  x_lag1 <- c(NA, head(x, -1))
})
summary(lm(y ~ y_lag1 + x_lag1, data = adl_data))
```

### 시차 길이의 선택(Choosing the Lag Length)

포함할 시차의 수를 선택하는 것은 편향(bias)과 분산(variance) 사이의 균형을 맞추는 일입니다. 시차가 너무 적으면 잔차 자기상관이 남아 추론을 왜곡하고, 시차가 너무 많으면 자유도를 소모하고 허위 동태(spurious dynamics)를 적합할 위험이 있습니다. 세 가지 상호보완적인 전략이 흔히 사용됩니다. 첫 번째는 가장 긴 시차의 통계적 유의성을 바탕으로 시차를 순차적으로 추가하거나 제거하는 것입니다. 두 번째는 후보 시차 길이에 걸쳐 아카이케(AIC) 또는 슈바르츠 베이지안(BIC/SBC) 정보 기준을 비교하여 이를 최소화하는 차수를 선택하는 것입니다. 세 번째는 Section \@ref(diagnostics-and-robust-inference) 에서 다루는 브로이쉬-갓프리(Breusch-Godfrey) 또는 융-박스(Ljung-Box) 검정을 통해 잔차가 백색잡음과 유사해질 때까지 시차를 추가하는 것입니다. 실무에서는 이러한 기준들을 종합적으로 활용하며, 보다 간결한 모형을 선호하는 슈바르츠 기준이 예측 목적에서 종종 선호됩니다.

### ARIMA 오차를 포함한 회귀 및 사전백색화(Regression with ARIMA Errors and Prewhitening)

위의 ADL 모형은 $y$와 $x$의 시차가 충분히 포함되면 회귀 오차 $\varepsilon_t$가 백색잡음이 된다고 가정합니다. 대안적인 방법으로, ADL 대신 단순한 동시점 회귀 $y_t = \beta_0 + \beta_1 x_t + \eta_t$를 유지하고자 할 때 유용한 접근법은 $\eta_t$ 자체가 ARIMA 과정을 따르도록 두고 두 부분을 결합하여 추정하는 전달함수 모형(transfer function model, Box-Jenkins 전통)입니다. 작업 흐름은 다음과 같습니다: OLS로 회귀 모형을 적합하고, 잔차 ACF/PACF를 검토하여 남아있는 구조가 있는지 확인한 다음, 구조가 남아있다면 OLS 대신 최대우도법으로 회귀계수와 잔차 ARIMA 모형을 결합 추정합니다.

```{r ts-arima-errors, message=FALSE, warning=FALSE}
library(forecast)

n <- 200
x_reg <- rnorm(n)
eta   <- arima.sim(model = list(ar = 0.6), n = n)  # AR(1) 회귀 오차
y_reg <- 2 + 1.5 * x_reg + eta

ols_fit <- lm(y_reg ~ x_reg)
acf(residuals(ols_fit), main = "OLS 잔차 ACF: AR(1) 구조가 남아있음")

# 결합 재적합: ML을 통한 회귀계수 + AR(1) 오차 구조 추정
arima_err_fit <- Arima(y_reg, order = c(1, 0, 0), xreg = x_reg)
summary(arima_err_fit)
```

Cochrane과 Orcutt (1949)의 2단계 절차는 위의 최대우도법 버전보다 앞선 방법으로, 보정 메커니즘을 명시적으로 보여주기 때문에 알아둘 가치가 있습니다: OLS 잔차로부터 AR(1) 계수 $\hat\rho$를 추정하고, $y_t$와 $x_t$를 $y_t^{*}=y_t-\hat\rho y_{t-1}$ 및 $x_t^{*}=x_t-\hat\rho x_{t-1}$로 준차분(quasi-difference)한 뒤, 준차분된 시계열에 대해 수렴할 때까지 OLS를 반복 실행합니다 [@cochrane1949application]. 위의 최대우도 결합 적합은 동일한 아이디어의 현대적이고 보다 효율적인 버전으로 실무에서 선호되지만, `Arima()`의 `xreg` 인수가 내부적으로 수행하는 기본 원리는 이 2단계 논리와 동일합니다.

관심 대상이 회귀계수가 아니라 시차 관계를 감지하거나 다음 절의 그랜저 인과성 분석을 위한 입력으로 사용되는 두 시계열 간의 교차상관함수(CCF, Cross-Correlation Function)일 때도 밀접하게 관련된 문제가 발생합니다. 두 시계열 중 하나라도 자체적으로 자기상관되어 있다면, 원시 표본 CCF는 진정한 시계열 간 종속성이 아니라 각 시계열 자체의 동태에 의해 유발된 허위 피크(spurious peaks)를 나타낼 수 있습니다. 사전백색화(Prewhitening)는 이러한 인위적 왜곡을 제거합니다: 한 시계열(관례상 입력 시계열로 간주되는 $x$)에 단변량 ARIMA 모형을 적합하고, 동일한 필터를 $x$와 $y$ 모두에 적용한 다음, 필터링된 시계열의 CCF를 계산합니다. 이렇게 산출된 CCF는 실제 관계의 시차와 부호에 대한 유효한 지침이 됩니다.

```{r ts-prewhiten, message=FALSE, warning=FALSE}
library(TSA)

x_input  <- arima.sim(model = list(ar = 0.7), n = 300)
y_output <- stats::filter(x_input, filter = 0.5, method = "recursive") + rnorm(300, sd = 0.5)

# 원시 CCF: 각 시계열 자체의 자기상관에 의해 오염됨
ccf(as.numeric(x_input), as.numeric(y_output), main = "Raw CCF")

# 사전백색화: x에 AR 모형을 적합하고, 동일한 필터를 x와 y에 적용한 후 CCF 계산
prewhiten(as.numeric(x_input), as.numeric(y_output), main = "Prewhitened CCF")
```

사전백색화된 CCF는 $x$가 $y$를 진정으로 선행(lead)하는 시차를 격리해 주며, 이는 원시 교차상관을 선행-후행 관계의 증거로 해석하기 전, 그리고 단일 시계열 쌍이 아니라 전체 시스템에 동일한 백색잡음 잔차 논리를 적용하는 다음 절의 다변량 VAR 및 그랜저 인과성 분석으로 넘어가기 전에 수행해야 할 적절한 진단 절차입니다.

## 벡터 자기회귀(Vector Autoregressions) {#vector-autoregressions}

### VAR 모형(The VAR Model)

여러 시계열이 상호 영향을 미칠 때 어느 하나만을 외생변수로 취급하는 것은 부적절합니다. @sims1980macroeconomics 의 벡터 자기회귀(VAR) 모형은 $K$개 시계열의 벡터 $\mathbf{y}_t = (y_{1t}, \dots, y_{Kt})'$를 자신의 시차들의 선형 함수로 모형화합니다:

$$
\mathbf{y}_t = \mathbf{c} + \sum_{i=1}^{p} \mathbf{A}_i\, \mathbf{y}_{t-i} + \mathbf{u}_t, \qquad E(\mathbf{u}_t \mathbf{u}_t') = \boldsymbol{\Sigma},
$$

여기서 각 $\mathbf{A}_i$는 $K \times $ 계수 행렬이고 $\mathbf{u}_t$는 동시점 공분산 $\boldsymbol{\Sigma}$를 갖는 벡터 백색잡음입니다. 모든 방정식이 동일한 설명변수를 포함하고 있으므로 효율성의 손실 없이 각 방정식을 OLS로 개별 추정할 수 있습니다. 시차 길이 $p$는 정보 기준을 통해 선택되며, 계수 행렬에서만 $K^2 p$개에 달하는 급격한 모수 증가와 적합도 사이의 균형을 맞춥니다. VAR은 AR 모형의 다변량 확장이며 이어지는 동태 분석의 기초가 됩니다. 이는 예를 들어 마케팅 환경에서 기업 성과 지표들의 동태적 상호작용을 연구하는 데 널리 적용되어 왔습니다 [@luo2009].

아래 예제는 2변량 VAR(1)을 시뮬레이션하고 계수를 추정합니다. 사전 로드되지 않은 `vars` 패키지를 사용하므로 실행 없이 표시합니다.

```{r ts-var, eval=FALSE}
library(vars)
# 안정한 2변량 VAR(1) 시뮬레이션
A <- matrix(c(0.5, 0.1, 0.2, 0.4), 2, 2)
n <- 500
Y <- matrix(0, n, 2)
for (t in 2:n) Y[t, ] <- A %*% Y[t - 1, ] + rnorm(2)
colnames(Y) <- c("y1", "y2")

VARselect(Y, lag.max = 6)$selection  # p에 대한 정보 기준
var_fit <- VAR(Y, p = 1)
summary(var_fit)
```

### 그랜저 인과성(Granger Causality)

벡터 자기회귀는 @granger1969investigating 에 기원을 둔 예측 기반의 인과성 개념을 명확하게 정의합니다. $x$의 과거 값이 $y$의 과거 값만으로 얻을 수 있는 것 이상으로 $y$의 예측력을 향상시킬 때, 변수 $x$가 $y$를 그랜저 인과(Granger cause)한다고 말합니다. 실무적으로 회귀식

$$
y_t = \alpha + \sum_{j=1}^{p} \beta_j\, y_{t-j} + \sum_{j=1}^{r} \theta_j\, x_{t-j} + \varepsilon_t,
$$

에서 결합 귀무가설 $H_0: \theta_1 = \cdots = \theta_r = 0$을 $F$ 검정으로 검정합니다. 귀무가설의 기각은 $x$의 적어도 하나의 시차가 $y$에 대한 예측 정보를 담고 있음을 의미하며, 이 경우 $x$가 $y$를 그랜저 인과한다고 합니다. 비제약 모형은 $x$의 시차들을 포함하며, 제약 모형은 이를 제외합니다. 이는 구조적 인과(structural causation)가 아니라 예측상의 선행성(predictive precedence)입니다. 즉, 기각은 $x$가 $y$의 예측에 도움을 준다는 것을 의미할 뿐, $x$에 개입(intervention)한다고 해서 $y$가 변한다는 것을 뜻하지는 않습니다. 검정이 선택된 정보 집합에 조건부로 이루어지므로 누락 변수(omitted variables)는 심각한 문제가 될 수 있으며, 관련된 제3의 시계열이 추가되면 결과가 뒤집힐 수 있습니다. 이러한 이유로 검정은 개별 변수 쌍보다는 다변량 VAR 내에서 수행하는 것이 가장 바람직합니다.

표준 검정이 유효하려면 시계열이 정상성을 만족해야 하므로, 단근 과정은 먼저 차분해야 합니다. 아래 예제는 `lmtest` 패키지를 사용하며 실행 없이 표시합니다.

```{r ts-granger, eval=FALSE}
library(lmtest)
grangertest(y ~ x, order = 2, data = adl_data)  # x가 y를 그랜저 인과하는가?
grangertest(x ~ y, order = 2, data = adl_data)  # 역방향 검정
```

시차 수의 선택은 다른 곳과 마찬가지로 편향과 검정력 사이의 상충관계를 수반합니다. 시차가 너무 적으면 잔차 자기상관이 남아 검정을 왜곡하고, 시차가 너무 많으면 허위 기각을 초래하므로 후보 시차 길이를 정보 기준으로 비교합니다. 실무적 주의점은 $x$와 $y$에 동일한 시차 차수를 사용하는 일반적인 편의가 이론적 근거를 갖지 않으므로 다양한 조합을 검토해야 한다는 점입니다.

#### 그랜저 인과성과 매개효과(Granger Causality and Mediation)

그랜저 프레임워크는 여러 시계열 간의 매개효과 질문으로 자연스럽게 확장됩니다. 벡터 자기회귀 내에서 방정식 간 계수들은 방향성 있는 예측 연결고리를 인코딩하므로, $x$에서 중간 시계열 $m$을 거쳐 $y$로 이어지는 매개 경로는 그랜저 인과 관계의 패턴으로 표현될 수 있습니다: $x$가 $m$을 그랜저 인과하고, $x$를 조건부로 할 때 $m$이 $y$를 그랜저 인과합니다. 2변량 시스템

$$
\begin{aligned}
x_t &= \sum_{j=1}^{p} \psi_{1j}\, x_{t-j} + \sum_{j=1}^{p} \phi_{1j}\, y_{t-j} + \varepsilon_{1t}, \\
y_t &= \sum_{j=1}^{p} \psi_{2j}\, y_{t-j} + \sum_{j=1}^{p} \phi_{2j}\, x_{t-j} + \varepsilon_{2t},
\end{aligned}
$$

에서 비대각 시차 계수들은 시간적 영향의 방향을 식별하며, $\phi_{1j}$들이 결합적으로 0이 아닐 때 $y$가 $x$를 그랜저 인과합니다. 이러한 시간적 논리를 통해 분석가는 정상 시계열의 사슬을 따라 간접 효과(indirect effects)를 추적할 수 있지만, 일반적인 그랜저 분석과 동일한 한계를 가집니다. 즉, 구조적 인과가 아닌 예측 순서를 나타내고, 정상성을 필요로 하며, 조건부 정보 집합에 민감합니다. 이 아이디어를 바탕으로 매개변수와 결과변수 방정식 자체의 오차를 VAR에 통합하고 측정되지 않은 매개변수-결과변수 교란(confounding)에 대해 단일 상관 모수를 검정하는 공식 추정량은 [Mediation with Time Series Data](#sec-granger-mediation) 에서 자세히 다룹니다.

#### 비선형 및 비모수적 확장(Nonlinear and Nonparametric Extensions)

표준 검정은 선형 예측력만을 감지하므로 고차 적률이나 비선형 경로를 통해 작동하는 종속성을 놓칠 수 있습니다. 비모수 검정은 선형성 가정을 완화하고 $y$의 조건부 분포가 $x$의 과거에 의존하는지 여부를 평가하며, 이는 관계가 비선형일 것으로 의심될 때 유용합니다 [@diks2006new]. 관련된 접근법들은 유연한 머신러닝 예측기로부터 예측 비교를 구축합니다. 이러한 확장 방법들은 비선형 대립가설에 대해 더 강력하지만 더 큰 표본과 신중한 튜닝을 요구하며, 일반적으로 선형 검정이 이론상 존재해야 할 종속성을 감지하지 못하는 상황을 위해 사용됩니다.

### 충격반응 분석(Impulse Response Analysis)

적합된 VAR 모형은 충격반응함수(IRF, Impulse Response Functions)를 통해 가장 풍부한 정보를 제공합니다. 충격반응함수는 한 변수에 가해진 1회성 충격이 이후 기간 동안 전체 시스템에 미치는 동태적 효과를 추적합니다. 안정한 VAR 모형은 벡터 이동평균 표현 $\mathbf{y}_t = \boldsymbol{\mu} + \sum_{i=0}^{\infty} \boldsymbol{\Psi}_i\, \mathbf{u}_{t-i}$을 가지므로, 행렬 $\boldsymbol{\Psi}_i$가 정확히 이러한 반응을 나타냅니다. 어려운 점은 축약형 혁신 $\mathbf{u}_t$가 동시점 상관관계를 갖기 때문에 하나의 충격만을 분리하여 고려할 수 없다는 것입니다. 식별을 위해서는 혁신을 직교화(orthogonalization)해야 하며, 가장 일반적으로 $\boldsymbol{\Sigma}$의 촐레스키 분해(Cholesky decomposition)를 사용합니다. 이는 재귀적 순서(recursive ordering)를 부과합니다. 즉, 첫 번째 변수는 충격 발생 시점에 자신의 충격에만 반응하고, 두 번째 변수는 처음 두 변수에 반응하는 식입니다. 이러한 순서는 경제학적 가정을 인코딩하며 결과가 순서에 민감할 수 있으므로 대안적인 순서에 대한 강건성을 함께 보고해야 합니다. 충격반응에 대한 신뢰구간은 일반적으로 붓스트랩(bootstrap)으로 도출합니다.

### 예측오차 분산분해(Forecast Error Variance Decomposition)

상호보완적인 요약 방법은 예측오차 분산분해(FEVD, Forecast Error Variance Decomposition)로, 각 변수의 $h$ 시점 앞선 예측오차 분산을 시스템 내 모든 변수의 직교화된 충격들로 배분합니다. 이는 주어진 예측 시계(horizon)에서 한 시계열의 예측 불가능한 변동 중 얼마만큼의 비율이 다른 각 시계열에서 발생한 충격에 기인하는지를 답해 줍니다. 단기 시계에서는 변수 자신의 충격이 지배적인 경우가 많지만, 장기 시계로 갈수록 다른 변수들의 기여도가 커지며 시스템이 충격을 전파하는 경로를 드러냅니다. 충격반응과 마찬가지로 분산분해 결과도 혁신의 식별 순서에 의존합니다.

## 상태공간 모형과 미관측 성분(State Space Models and Unobserved Components)

### 상태공간 형태(The State Space Form)

선형 시계열을 위한 통합적인 표현 방식은 상태공간 형태(state space form)로, 관측되지 않는 상태 벡터 $\boldsymbol{\alpha}_t$의 진화와 해당 상태가 관측 데이터로 사상(mapping)되는 방식을 기술합니다. 일반적인 선형 상태공간 모형은 전이(상태) 방정식(transition equation)과 측정(관측) 방정식(measurement equation)을 결합합니다:

$$
\begin{aligned}
\boldsymbol{\alpha}_t &= \mathbf{T}_t\, \boldsymbol{\alpha}_{t-1} + \mathbf{d}_t + \boldsymbol{\nu}_t, \\
\mathbf{y}_t &= \mathbf{Z}_t\, \boldsymbol{\alpha}_t + \mathbf{c}_t + \boldsymbol{\varepsilon}_t,
\end{aligned}
$$

여기서 $\boldsymbol{\nu}_t$와 $\boldsymbol{\varepsilon}_t$는 상호 독립적인 백색잡음 교란항입니다. @durbin2012time 에 의해 철저히 규명된 주목할 만한 사실은 본 장의 AR, MA, ARMA, ARIMA, 시차분포 계열을 포함한 거의 모든 선형 동태 모형이 이 형태로 표현될 수 있다는 점입니다. 모형이 상태공간 형태로 표현되면 칼만 필터(Kalman filter)를 통해 추정을 위한 우도(likelihood)를 도출할 수 있으며, 최적의 1단계 앞선 예측, 현재 상태의 필터링 추정치(filtered estimates), 그리고 전체 표본을 활용하는 스무딩 추정치(smoothed estimates)를 얻을 수 있습니다.

### 미관측 성분 모형(Unobserved Component Models)

상태공간 형태의 특히 해석하기 쉬운 활용 사례는 @harvey1989forecasting 에 의해 대중화된 미관측 성분 모형(UCM, Unobserved Components Model)으로, 시계열을 각각 직접적인 의미를 갖는 잠재 성분들로 분해합니다:

$$
y_t = \mu_t + \gamma_t + \psi_t + \sum_{i=1}^{m} \beta_i\, x_{it} + \varepsilon_t,
$$

여기서 $\mu_t$는 서서히 변하는 수준(level) 또는 추세(trend), $\gamma_t$는 계절 성분(seasonal component), $\psi_t$는 고정된 주기를 갖지 않는 순환 성분(cyclical component)이며, 마지막 합은 고정적이거나 시간에 따라 변할 수 있는 계수를 갖는 설명변수들의 영향을 포착합니다. 추세는 국소 선형 추세를 허용하기 위해 확률적 기울기를 갖는 확률보행으로 모형화되는 경우가 많으며, 계절 및 순환 성분은 고유한 확률적 재귀식을 갖습니다. 이러한 성분들이 칼만 필터에 의해 결합 추정되므로 모형은 관측 시계열을 추세, 계절, 순환, 회귀 효과로 명확하게 분해하여 제공하며, 이는 데이터의 이해와 예측 모두에 매우 가치가 있습니다. `rucm` 패키지 등의 구현체를 통해 이러한 모형을 적합할 수 있으며, 사전 로드되어 있지 않으므로 실행 없이 표시합니다.

```{r ts-ucm, eval=FALSE}
library(rucm)
model_nile <- ucm(formula = Nile ~ 0, data = Nile, level = TRUE)
model_nile
predict(model_nile$model, n.ahead = 12)
```

## 동태 모형의 분류 체계(A Taxonomy of Dynamic Models)

위의 모형들은 하나의 연속선상에 존재하는 점들이며, 이를 단일한 렌즈를 통해 바라보면 모형들 간의 유기적 관계가 명확해집니다. 동태적 구조가 없는 정적 회귀 $y_t = \beta x_t + \varepsilon_t$에서 출발하여 여러 차원을 따라 명체화를 확장할 수 있으며, 모든 선형 동태 모형이 상태 전이와 측정 방정식의 결합으로 표현될 수 있기 때문에 상태공간 형태는 공통의 언어를 제공합니다.

첫 번째 확장은 $y_t = \lambda y_{t-1} + \beta x_t + \varepsilon_t$와 같이 평균에 동태성을 추가하는 것으로, 자기회귀항 $\lambda$는 이월 효과(carryover) 또는 지속성을, $\beta$는 설명변수의 즉각적인 효과를 포착합니다. 두 번째는 오차항에 계열상관을 추가하여 백색잡음 대신 $\varepsilon_t = \rho \varepsilon_{t-1} + \nu_t$로 대체하는 것으로, 이는 Section \@ref(diagnostics-and-robust-inference) 에서 다루는 자기상관 교란항을 갖는 동태 회귀입니다. 세 번째 차원은 효과 자체가 시간에 따라 표류(drift)하도록 허용하여 회귀계수를 잠재 상태로 만드는 것으로, 예를 들어 확률보행 $\beta_t = \beta_{t-1} + \nu_t$은 칼만 필터로 처리되는 시변 모수(time-varying parameter) 모형이며, $\beta_t$의 2차 차분을 작게 제한하면 매끄럽게 진화하는 효과를 얻을 수 있습니다.

여러 시계열로 확장할 때 동태 회귀의 벡터 일반화는 외생 설명변수가 추가된 벡터 자기회귀인 VARX 모형으로, $N$개의 각 방정식은 고유한 시차 종속변수들과 $k$개의 외생변수 집합을 포함합니다. 오차 벡터에도 동태성을 추가하면 이동평균 오차를 포함하는 것의 다변량 상응물인 ARMAX 패밀리가 됩니다. 잠재 동태의 차원이 관측 데이터의 차원과 다를 때도 상태공간 형태는 여전히 적용되지만 시스템은 부분적으로만 관측됩니다: 예를 들어 자체적인 운동 법칙에 따라 진화하며 노이즈를 수반하여 관측되는 잠재적 영업권(goodwill) 또는 인지도 스톡, 또는 반대로 인지, 감정, 경험과 같은 소수의 잠재 구성개념이 수많은 관측 지표를 견인하는 효과 위계(hierarchy of effects) 모형이 이에 해당합니다.

또 다른 두 방향은 선형성을 벗어나는 것입니다. 비선형 동태 모형은 선형 재귀식을 비선형 운동 법칙으로 대체합니다. 확산(diffusion) 및 광고 문헌의 고전적 예제들은 상태의 변화율을 현재 수준의 비선형 함수로 명체화합니다. 체제 전환(regime switching) 모형은 마르코프 연쇄로 진화하는 비관측 상태 $s_t$에 모수가 의존하는 은닉 마르코프 모형(HMM)과 같이 동태성 자체가 이산적으로 변화하도록 허용합니다:

$$
y_t = \lambda_{s_t}\, y_{t-1} + \beta_{s_t}\, x_t + \varepsilon_t, \qquad \varepsilon_t \sim N(0, \sigma_{s_t}^2),
$$

이를 통해 확장기와 침체기 같은 체제에 따라 지속성, 민감도, 변동성이 달라지도록 합니다. 상태 수의 선택 자체도 마르코프 전환 환경에 맞게 조정된 정보 기준을 통해 해결하는 모형 선택 문제입니다.

### 응용 사례: 광고 이월 효과(Advertising Carryover)

평균의 동태성을 보여주는 구체적인 사례는 마케팅에서 널리 활용되는 광고 스톡(또는 이월, carryover) 모형입니다. 광고가 기하급수적으로 감가상각되는 영업권(goodwill) 스톡을 형성한다는 기본 아이디어에 따라, 현재 매출은 현재 광고뿐만 아니라 과거 광고의 누적 스톡 $G_t = \lambda G_{t-1} + x_t$에 반응합니다. 이 스톡을 매출 방정식에 대입하면 앞서 유도한 코익 형태가 정확히 도출되며, 이는 마케팅의 이월 효과 개념을 기하 시차분포와 연결합니다. 이러한 연결은 마케팅 활동의 장기적 효과와 브랜드 자산의 지속성을 측정하는 수많은 연구의 기초가 되었습니다 [@aaker1994; @mizik2008].

## 진단과 강건한 추론(Diagnostics and Robust Inference) {#diagnostics-and-robust-inference}

### 계열상관의 결과(The Consequences of Serial Correlation)

조건부 평균이 올바르게 명체화되었더라도 시계열 모형의 회귀 오차는 계열상관될 수 있습니다. 무작위 표본추출 가정이 위배되어 설명변수를 조건부로 할 때 $i \neq j$에 대해 $\operatorname{Cov}(\varepsilon_i, \varepsilon_j) = \gamma_{|i-j|} \neq 0$이라고 가정해 보겠습니다. 그러면 오차 분산-공분산 행렬은 더 이상 스칼라 행렬이 아니며 다음과 같은 푑리츠(Toeplitz) 형태를 갖습니다:

$$
\operatorname{Var}(\boldsymbol{\varepsilon} \mid \mathbf{X}) = \sigma^2 \boldsymbol{\Omega} =
\gamma_0
\begin{pmatrix}
1 & \rho_1 & \cdots & \rho_{n-1} \\
\rho_1 & 1 & \cdots & \rho_{n-2} \\
\vdots & \vdots & \ddots & \vdots \\
\rho_{n-1} & \rho_{n-2} & \cdots & 1
\end{pmatrix},
$$

여기서 자기상관은 $\rho_h = \gamma_h / \gamma_0$입니다. 이러한 상황에서 보통최소제곱법(OLS) 추정량은 여전히 불편성(unbiased)과 일치성(consistent)을 유지하지만, 더 이상 효율적이지 않으며(not efficient), 통상적인 표준오차가 일반적으로 하향 편향되어 $t$-통계량이 과대평가되고 추론이 왜곡됩니다.

### 계열상관 검정(Tests for Serial Correlation)

두 가지 검정이 표준적으로 사용됩니다. 브로이쉬-갓프리 라그랑주 승수(Breusch-Godfrey LM) 검정 [@breusch1978testing; @godfrey1978testing]은 잔차를 원래 설명변수들과 여러 시차 잔차들에 대해 회귀분석하고 시차 잔차 계수들이 결합적으로 0인지 검정합니다. 이 검정은 지정된 차수의 자기회귀 또는 이동평균 오차를 허용하며, 시차 종속변수가 존재하는 경우에도 유효성을 유지한다는 점이 동태 모형에서의 핵심 장점입니다. 융-박스(Ljung-Box) 포트맨토 검정 [@ljung1978measure]은 처음 여러 시차 잔차 자기상관들의 결합 유의성을 검토하며, 적합된 ARMA 모형의 잔차가 백색잡음과 유사한지 확인하는 데 널리 사용됩니다. 두 검정 모두에서 작은 $p$-값은 계열상관이 남아있음을 나타내며, 동태적 명체화를 확장하거나 표준오차를 조정해야 할 필요성을 시사합니다.

아래 예제는 구조적으로 오차가 자기상관되도록 생성된 모형을 적합하고 잔차에 대해 융-박스 검정을 수행합니다. 기본 R을 사용하므로 코드가 직접 실행됩니다.

```{r ts-lb-test}
n <- 300
x <- rnorm(n)
e <- as.numeric(arima.sim(model = list(ar = 0.6), n = n))  # 자기상관된 오차
y <- 1 + 0.5 * x + e
fit <- lm(y ~ x)
Box.test(residuals(fit), lag = 10, type = "Ljung-Box")
```

작은 $p$-값은 잔차에 계열상관이 존재함을 올바르게 지목합니다.

### 해결책: 강건한 표준오차와 GLS(Remedies: Robust Standard Errors and GLS)

오차가 계열상관될 때 취할 수 있는 대응책은 크게 두 가지입니다. 첫 번째는 여전히 일치성을 유지하는 OLS 점추정치를 그대로 유지하고 표준오차만을 보정하는 것입니다. 흔히 뉴이-웨스트(Newey-West)라 불리는 @newey1986simple 의 이분산 및 자기상관 일치(HAC, Heteroskedasticity and Autocorrelation Consistent) 추정량은 더 긴 시차에 가중치를 줄여가며 스코어의 자기공분산 가중합을 구성함으로써 종속성의 구체적인 형태를 지정하지 않고도 유효한 추론을 가능하게 합니다. 이는 오차 과정의 형태를 알 수 없고 표본이 충분히 클 때 기본 선택이 됩니다. 두 번째 대응책은 종속성을 명시적으로 모형화하고 일반화최소제곱법(GLS)을 적용하여 데이터를 $\boldsymbol{\Omega}^{-1/2}$로 변환함으로써 효율성을 회복하는 것입니다. $\boldsymbol{\Omega}$가 미지의 모수에 의존할 때는 이를 추정하여 실행 가능한 일반화최소제곱법(FGLS)을 사용하며, 1차 자기회귀 오차에 대한 코크란-오컷(Cochrane-Orcutt) 또는 힐드레스-루(Hildreth-Lu) 절차가 대표적입니다. 일반화최소제곱법은 오차 모형이 정확할 때 더 효율적이지만 모형 오명체화에 민감한 반면, 뉴이-웨스트는 덜 효율적이지만 강건합니다.

아래 코드는 사전 로드되지 않은 `sandwich` 및 `lmtest` 패키지를 사용하여 위 회귀 모형에 대한 뉴이-웨스트 표준오차를 계산하므로 실행 없이 표시합니다.

```{r ts-newey-west, eval=FALSE}
library(sandwich)
library(lmtest)
coeftest(fit, vcov = NeweyWest(fit, lag = 4, prewhite = FALSE))
```

## 연령, 기간 및 코호트 모형(Age, Period, and Cohort Models)

마지막 동태 구조는 관측치가 단일 시간 차원이 아니라 세 가지 차원, 즉 개체의 연령(age), 관측의 달력 기간(period), 개체가 속한 코호트(cohort)로 인덱스될 때 발생합니다. 인구학, 역학, 사회과학 분야의 결과변수는 종종 개체의 나이에 따라 달라지는 효과, 특정 시점에 모든 사람에게 공통적으로 나타나는 효과, 동일한 시기에 출생하거나 형성된 개체들이 공유하는 효과라는 세 가지 영향력을 동시에 반영합니다. 근본적인 장애물은 코호트가 기간에서 연령을 뺀 값과 같다는($\text{코호트} = \text{기간} - \text{연령}$) 정확한 선형 종속성이 존재한다는 점이며, 이로 인해 추가적인 가정 없이는 세 가지 효과를 식별(identify)할 수 없습니다. 제약 없는 연령, 기간, 코호트 항을 포함하는 모형은 이들의 선형 성분을 분리해낼 수 없으므로, 모든 분해는 데이터로부터 읽어내는 것이 아니라 분석가가 정당화해야 하는 제약조건에 의존하게 됩니다.

현대 연구들은 이러한 식별 문제를 정면으로 다룹니다. @fosse2019analyzing 은 임의의 제약 없이 연령, 기간, 코호트 효과의 어떤 특징들을 추정할 수 있는지 분석하고 데이터와 일치하는 해의 집합을 특성화하여, 데이터가 무엇을 밝혀낼 수 있고 무엇을 밝혀낼 수 없는지 보고할 수 있는 원칙적인 방법을 제공합니다. 다양한 응용 분야에서 이러한 아이디어를 지속적으로 확장하고 있으며, 시간에 따른 고객 및 제품 동태 연구 [@oblander2023frontiers]와 행동 과학 환경 [@blanchard2024game]이 이에 포함됩니다. 실무적 교훈은 모든 연령, 기간, 코호트 분해에서 식별 가정을 명시적으로 밝히고 결론이 해당 가정한 제약에 얼마나 민감한지를 평가해야 한다는 점입니다.
