<!-- ========================================= -->
<!-- Chapter: 13-imputation.Rmd -->
<!-- ========================================= -->


# 결측치 대체 (Missing Data)

결측 데이터(Missing data)는 응용 통계에서 피할 수 없는 문제이며, 이 장에서는 결측치의 진단 및 해결 방법에 대한 포괄적인 접근을 제공합니다. 개념적 소개를 시작으로, 결측이 발생하는 메커니즘(MCAR, MAR, MNAR)과 이들이 비편향 추정(unbiased estimation)에 미치는 결과를 논의합니다. 이후, 그래픽 및 통계적 진단을 포함하여 결측 패턴을 식별하기 위한 실용적인 도구를 제공합니다. 그런 다음 단순한 기법(평균 대체, 회귀 대체)부터 고급 알고리즘(MICE(Multivariate Imputation by Chained Equations)를 이용한 다중 대체(Multiple Imputation) 및 랜덤 포레스트 대체)에 이르는 다양한 결측치 대체(Imputation) 방법을 검토합니다. 각 방법은 편향, 효율성 및 강건성 측면에서 평가되며 자세한 비교가 제공됩니다. 적절한 결측치 대체(Imputation) 전략을 선택하기 위한 실용적인 기준도 제공되며, 보고 시 윤리적 문제와 투명성에 대한 심층적인 논의가 이어집니다. 고차원 데이터와 비무작위 결측(MNAR) 데이터를 다루는 최근 동향도 다룹니다. 마지막으로, 독자들이 이러한 개념을 즉시 적용할 수 있도록 완전한 결측치 대체(Imputation) 예제를 안내합니다.

## 결측 데이터 소개

결측 데이터는 통계 분석 및 데이터 과학에서 흔한 문제로, 데이터셋에서 도출된 인사이트의 품질과 신뢰성에 영향을 미칩니다. 이 문제를 해결하기 위해 널리 사용되는 접근 방식 중 하나는 **결측치 대체(Imputation)**로, 결측 데이터를 *합리적인 추정치*로 바꾸는 것입니다.

### 결측치 대체의 유형

결측치 대체(Imputation)는 다음과 같이 분류할 수 있습니다:

1.  단위 대체(Unit Imputation): 누락된 관측치 전체를 대체하는 것(즉, 단일 데이터 포인트의 모든 특성이 누락된 경우).
2.  항목 대체(Item Imputation): 데이터셋 내의 특정 변수(특성)에 대한 결측값을 대체하는 것.

결측치 대체(Imputation)는 불완전한 데이터셋을 활용할 수 있는 수단을 제공하지만, 역사적으로 회의적인 시각도 존재했습니다. 이러한 회의론은 다음에서 비롯됩니다:

1.  결측치 대체(Imputation) 기법의 빈번한 **오용(misapplication)**으로 인해 추정치에 상당한 **편향(bias)**이 발생할 수 있음.
2.  제한된 **적용성(applicability)**. 결측치 대체(Imputation)는 결측 데이터 메커니즘과 연구 목적에 대한 특정 가정 하에서만 잘 작동함.

**결측치 대체에서의 편향**은 다음을 포함한 다양한 요인에서 발생할 수 있습니다:

-   대체 방법: 선택한 방법이 결과에 영향을 미치고 편향을 유발할 수 있습니다.

-   결측 데이터 메커니즘: 결측 데이터의 특성이 [완전 무작위 결측(MCAR)](#missing-completely-at-random-mcar)인지 [무작위 결측(MAR)](#missing-at-random-mar)인지에 따라 대체의 정확도가 달라집니다.

-   결측 데이터의 비율: 결측 데이터의 양은 대체 결과의 신뢰성에 큰 영향을 미칩니다.

-   데이터셋의 가용 정보: 정보가 제한적이면 대체된 값의 강건성이 떨어집니다.

### 결측치 대체를 언제 왜 사용해야 하는가

결측치 대체(Imputation)의 적절성은 결측 데이터의 성격과 연구 목적에 따라 달라집니다:

-   **결과 변수($y$)의 결측 데이터**: 이러한 경우의 결측치 대체(Imputation)는 통계 모델을 왜곡하고 잘못된 결론을 초래할 수 있으므로 일반적으로 문제가 됩니다. 예를 들어, 회귀 또는 분류 문제에서 결과를 대체하면 종속 변수와 독립 변수 간의 근본적인 관계가 변경될 수 있습니다.

-   **예측 변수($x$)의 결측 데이터**: 특히 **비무작위 결측 데이터**의 경우 결측치 대체(Imputation)가 더 일반적으로 적용됩니다. 적절히 처리된다면, 결측치 대체(Imputation)는 편향을 최소화하면서 불완전한 데이터셋을 사용할 수 있게 해줍니다.

#### 결측치 대체의 목적

결측치 대체(Imputation) 방법의 유용성은 분석의 목표가 *추론/설명(inference/explanation)*인지 *예측(prediction)*인지에 따라 크게 다릅니다. 각 목표는 결측 데이터 메커니즘에 대한 편향, 분산 및 가정에 대한 허용 오차와 우선순위가 다릅니다:

##### 추론/설명

인과 추론이나 설명적 분석에서 주된 목표는 유효한 통계적 추론을 보장하는 것이며, 매개변수의 비편향 추정과 불확실성의 정확한 표현을 강조합니다. 결측 데이터의 처리는 결측 데이터 이면의 메커니즘에 대한 가정, 즉 완전 무작위 결측(MCAR), 무작위 결측(MAR) 또는 비무작위 결측(MNAR)과 밀접하게 일치해야 합니다:

-   **편향 민감도(Bias Sensitivity):** 추론 분석은 대체된 데이터가 변수 간 관계의 무결성을 보존하도록 요구합니다. 잘못 실행된 결측치 대체(Imputation)는 결측값을 표면적으로 해결하더라도 편향을 유발할 수 있습니다.

-   **분산 및 신뢰 구간:** 추론의 경우 표준 오차, 신뢰 구간 및 검정 통계량의 품질이 매우 중요합니다. 순진한 대체 방법(예: 평균 대체)은 종종 결측으로 인한 불확실성을 적절히 반영하지 못하여 매개변수 추정치에 대한 과신을 초래합니다.

-   **메커니즘 고려사항:** 다중 대체(Multiple Imputation, MI)와 같은 결측치 대체(Imputation) 방법은 결측 데이터의 불확실성을 설명하면서 관측된 데이터 분포와 일치하는 값을 생성하려고 시도합니다. 그러나 다중 대체의 성능은 MAR 가정의 타당성에 크게 좌우됩니다. 결측 메커니즘이 비무작위 결측(MNAR)이고 적절히 다루어지지 않으면 대체된 데이터가 편향된 매개변수 추정치를 산출하여 추론의 목적을 훼손할 수 있습니다.

##### 예측

예측 모델링에서 주된 목표는 모델의 정확도를 극대화하는 것입니다(예: 연속형 결과에 대한 평균 제곱 오차 최소화 또는 분류 정확도 최대화). 여기서 초점은 편향 없는 매개변수 추정치를 보장하는 것보다 예측 성능을 최적화하는 데 맞춰집니다:

-   **정보 손실:** 결측 데이터는 데이터셋에서 사용 가능한 정보의 양을 줄입니다. 결측치 대체(Imputation)는 샘플 크기와 모델 성능을 크게 줄일 수 있는 완전 제거법(Complete Case Analysis, Listwise Deletion)을 통해 불완전한 케이스를 제외하는 대신 모델이 사용 가능한 모든 데이터를 활용할 수 있도록 합니다.

-   **모델 적합도에 미치는 영향:** 예측 맥락에서 결측치 대체(Imputation)는 결측값에 대한 타당한 추정치를 통합하여 예측의 표준 오차를 줄이고 모델 계수를 안정화할 수 있습니다.

-   **메커니즘의 유연성:** 예측 모델은 대체된 값이 변동성을 줄이고 관측된 데이터의 패턴과 일치하는 데 도움이 되는 한, 추론 모델보다 결측 데이터 메커니즘에 덜 민감합니다. K-최근접 이웃(KNN), 반복적 대체(iterative imputation) 또는 심지어 머신러닝 모델(예: 결측치 대체를 위한 랜덤 포레스트)과 같은 방법은 MAR 또는 MCAR 가정을 엄격히 준수하지 않더라도 유용할 수 있습니다.

-   **트레이드오프(Trade-offs):** 대체 과정에서 너무 많은 노이즈나 복잡성이 도입되는 과대체(Overimputation)는 모델의 일반화 성능을 저하시키는 아티팩트를 유발하여 예측에 악영향을 미칠 수 있습니다.

##### 핵심 요약

결측치 대체(Imputation)의 유용성은 분석 목표가 **추론**인지 **예측**인지에 따라 달라집니다:

-   **추론/설명:** 주된 관심사는 유효한 통계적 추론이며, 편향된 추정치는 허용되지 않습니다. 결측치 대체(Imputation)는 기저에 있는 결측 데이터 메커니즘을 적절하게 다루지 못할 수 있기 때문에 이 목적에 대해서는 종종 유용성이 제한됩니다 [@Rubin_1996].

-   **예측:** 결측치 대체(Imputation)는 불완전한 케이스로 인한 정보 손실을 줄여주므로 예측 모델링에서 더 유용할 수 있습니다. 관측된 데이터를 활용함으로써 결측치 대체(Imputation)는 표준 오차를 낮추고 모델의 정확도를 향상시킬 수 있습니다.

------------------------------------------------------------------------

### 통계 모델링에서 결측 데이터 처리의 중요성

결측 데이터의 적절한 처리는 다음을 보장합니다:

-   **비편향 추정치:** 매개변수 추정치의 왜곡을 방지합니다.
-   **정확한 표준 오차:** 유효한 가설 검정 및 신뢰 구간을 보장합니다.
-   **적절한 통계적 검정력:** 사용 가능한 데이터의 활용을 극대화합니다.

결측 데이터를 무시하거나 잘못 처리하면 다음을 초래할 수 있습니다:

1.  **편향(Bias):** 특히 MAR 또는 MNAR 메커니즘에서 매개변수 추정치의 체계적인 오류.
2.  **검정력 손실:** 샘플 크기가 줄어들면 표준 오차가 커지고 통계적 유의성이 약해집니다.
3.  **잘못된 결론:** 지나치게 단순한 결측치 대체 방법(예: 평균 대체)은 변수 간의 관계를 왜곡할 수 있습니다.

------------------------------------------------------------------------

### 다양한 분야에 걸친 결측 데이터의 만연함

결측 데이터는 사실상 모든 분야에 영향을 미칩니다:

-   **비즈니스:** 고객 설문조사의 무응답, 불완전한 판매 기록 및 거래 오류.
-   **의료:** 불완전한 환자 병력 또는 일관되지 않은 데이터 입력으로 인한 전자 건강 기록(EHR)의 결측 데이터.
-   **사회과학:** 대규모 설문조사에서의 무응답 또는 부분적 응답으로 인해 편향된 결론 유발.

------------------------------------------------------------------------

### 결측치 대체를 위한 실용적 고려사항

-   **진단 확인:** 결측치 대체(Imputation)를 적용하기 전에 항상 결측 데이터의 패턴과 메커니즘을 조사하십시오 ([결측 데이터 메커니즘 진단]).
-   **모델 선택:** 결측치 대체 방법을 결측 데이터 메커니즘 및 연구 목표에 맞추십시오.
-   **검증:** 민감도 분석 또는 교차 검증을 통해 결측치 대체가 결과에 미치는 영향을 평가하십시오.

------------------------------------------------------------------------

## 결측 데이터의 이론적 기초

### 결측 데이터의 정의 및 분류 {#definition-and-classification-of-missing-data}

결측 데이터는 데이터셋의 일부 변수에 대한 값이 없음을 의미합니다. 결측을 유발하는 메커니즘은 통계 분석의 타당성과 처리 방법 선택에 큰 영향을 미칩니다. 이러한 메커니즘은 세 가지 범주로 분류됩니다:

-   [완전 무작위 결측(MCAR)](#missing-completely-at-random-mcar): 결측될 확률이 관측된 데이터와 관측되지 않은 데이터 모두와 독립적입니다. 즉, 결측 데이터는 완전히 무작위로 발생하며 데이터셋의 어떤 값과도 관련이 없습니다.

-   [무작위 결측(MAR)](#missing-at-random-mar): 결측될 확률이 관측된 데이터와는 관련이 있지만 결측된 데이터 자체와는 관련이 없습니다. 이는 관측된 변수를 통제한 후에는 결측이 무작위임을 의미합니다.

-   [비무작위 결측(MNAR)](#missing-not-at-random-mnar): 결측될 확률이 관측되지 않은 데이터나 결측값 자체에 따라 달라집니다. 이 경우 결측은 누락된 바로 그 정보와 관련이 있으며, 이는 분석에서 다루기 가장 어려운 유형입니다.

------------------------------------------------------------------------

#### 완전 무작위 결측(MCAR) {#missing-completely-at-random-mcar}

MCAR은 결측 확률이 완전히 무작위이며 관측된 변수나 관측되지 않은 변수 어느 것과도 관련이 없을 때 발생합니다. 이 메커니즘 하에서는 결측 데이터를 무시하더라도 샘플 크기가 줄어들어 통계적 효율성이 감소할 뿐 매개변수 추정치에 편향이 유발되지는 않습니다.

**수학적 정의:** 결측은 관측된 데이터와 관측되지 않은 데이터 모두와 독립적입니다:

$$
P(Y_{\text{missing}} | Y, X) = P(Y_{\text{missing}})
$$

**MCAR의 특징:**

-   결측은 관측된 데이터 및 관측되지 않은 데이터 모두와 전혀 관련이 없습니다.
-   결측 데이터를 무시하더라도 분석은 편향되지 않은 상태로 유지되지만, 샘플 크기 감소로 인해 효율성이 부족할 수 있습니다.
-   결측 데이터 포인트는 전체 데이터의 무작위 부분집합을 나타냅니다.

**예시:**

-   환경적 또는 운영상 조건과 무관하게 센서가 특정 시점에 무작위로 고장납니다.
-   설문조사 참여자가 체계적인 패턴 없이 특정 질문에 대한 응답을 무작위로 누락합니다.

**MCAR 테스트 방법:**

1.  **Little's MCAR 검정:** 데이터가 MCAR인지 평가하기 위한 공식적인 통계적 검정입니다. 유의미한 결과는 MCAR에서 벗어났음을 시사합니다.

2.  **평균 비교 검정:**

    -   t-검정 또는 유사한 접근법을 사용하여 다른 변수들에서 관측된 데이터 그룹과 결측된 데이터 그룹을 비교합니다. 유의미한 차이는 잠재적인 편향을 나타냅니다.
    -   차이가 없다는 귀무가설을 기각하지 못한다고 해서 MCAR이 확인되는 것은 아니지만, MCAR 가정과의 일관성을 시사합니다.

**MCAR 처리 방법:**

MCAR 데이터는 편향을 유발하지 않으므로 다음 기법을 사용하여 처리할 수 있습니다:

1.  **완전 제거법(Complete Case Analysis, Listwise Deletion):**
    -   완전한 데이터가 있는 케이스에 대해서만 분석이 수행됩니다. MCAR 하에서 편향되지 않지만, 이 방법은 샘플 크기와 효율성을 감소시킵니다.
2.  **Universal Singular Value Thresholding (USVT):**
    -   이 기법은 MCAR 데이터 복구에 효과적이지만, 전체 실제 분포가 아닌 평균 구조만 복구할 수 있습니다 [@chatterjee2015matrix].
3.  **SoftImpute:**
    -   일부 결측 데이터 문제에 유용한 행렬 완성 방법이지만, 결측이 MCAR이 아닌 경우에는 덜 효과적입니다 [@hastie2015matrix].
4.  **Synthetic Nearest Neighbor Imputation:**
    -   결측 데이터 대체를 위한 강건한 방법입니다. 주로 MCAR용으로 설계되었지만 특정 비무작위 결측(MNAR) 케이스도 처리할 수 있습니다 [@agarwal2023causal]. GitHub에서 사용 가능합니다: [syntheticNN](https://github.com/deshen24/syntheticNN).

**참고:**

-   한 변수의 "결측성(missingness)"이 다른 변수의 "결측성"과 상관관계가 있더라도 MCAR 가정을 위반하지 않을 수 있습니다.
-   편향에 대한 증거 부재(예: t-검정 기각 실패)가 데이터가 MCAR임을 확인해 주는 것은 아닙니다.

------------------------------------------------------------------------

#### 무작위 결측(MAR) {#missing-at-random-mar}

무작위 결측(MAR)은 결측이 관측된 변수에는 의존하지만 결측값 자체에는 의존하지 않을 때 발생합니다. 이 메커니즘은 관측된 데이터가 결측을 설명하기에 충분한 정보를 제공한다고 가정합니다. 즉, 결측값의 성향과 관측된 데이터 사이에는 체계적인 관계가 있지만 결측 데이터 자체와는 관계가 없습니다.

**수학적 정의**:

결측될 확률은 오직 관측된 데이터에만 조건부입니다:

$$
P(Y_{\text{missing}} | Y, X) = P(Y_{\text{missing}} | X)
$$

이는 관측치가 누락되었는지 여부가 결측값 자체와는 관련이 없고, 다른 변수의 관측값과 관련이 있음을 의미합니다.

**MAR의 특징**:

-   결측은 관측된 변수와 체계적으로 관련되어 있습니다.
-   데이터 포인트가 누락될 성향은 결측 데이터와는 관련이 없지만 관측된 데이터 중 일부와 관련이 있습니다.
-   분석 시 편향을 완화하려면 관측된 데이터를 설명해야 합니다.

**예시**:

-   여성은 자신의 체중을 공개할 가능성이 낮지만, 성별은 기록되어 있습니다. 이 경우 체중은 MAR입니다.
-   결측된 소득 데이터는 관측된 교육 수준과 상관관계가 있습니다. 예를 들어, 교육 수준이 높은 사람은 자신의 소득을 밝힐 가능성이 낮을 수 있습니다.

**MAR의 과제**:

-   MAR은 완전 무작위 결측(MCAR)보다 약한 가정입니다.
-   MAR을 직접적으로 테스트하는 것은 불가능합니다. MAR에 대한 증거는 직접적인 테스트보다는 도메인 전문 지식과 간접적인 통계적 확인에 의존합니다.

**MAR 처리 방법**:

MAR을 처리하는 일반적인 방법은 다음과 같습니다:

-   **MICE(Multivariate Imputation by Chained Equations)를 이용한 다중 대체(Multiple Imputation):** 관측된 데이터를 기반으로 결측값을 반복적으로 대체합니다.

-   **최대우도추정(Maximum Likelihood Estimation):** MAR 가정을 설명하면서 모델 매개변수를 직접 추정합니다.

-   **회귀 기반 대체:** 관측된 공변량을 사용하여 결측값을 예측합니다.

이러한 방법들은 관측된 변수가 결측을 완전히 설명한다고 가정합니다. MAR을 효과적으로 처리하려면 세심한 모델링이 필요하며 분석의 기초가 되는 가정을 검증하기 위한 도메인별 지식이 자주 요구됩니다.

------------------------------------------------------------------------

#### 비무작위 결측(MNAR) {#missing-not-at-random-mnar}

비무작위 결측(MNAR)은 가장 복잡한 결측 데이터 메커니즘입니다. 여기서 결측은 관측되지 않은 변수나 결측 데이터의 값 자체에 따라 달라집니다. 이 종속성을 무시하면 분석에 심각한 편향이 발생하기 때문에 MNAR은 다루기가 특히 어렵습니다.

**수학적 정의**:

결측 확률은 결측값에 따라 달라집니다:

$$
P(Y_{\text{missing}} | Y, X) \neq P(Y_{\text{missing}} | X)
$$

**MNAR의 특징**:

-   결측을 관측된 데이터로 완전히 설명할 수 없습니다.
-   결측의 원인이 관측되지 않은 값과 직접적으로 관련되어 있습니다.
-   MNAR을 무시하면 매개변수 추정치에 심각한 편향이 생겨 잘못된 결론으로 이어지는 경우가 많습니다.

**예시**:

-   고소득자는 자신의 소득을 공개할 가능성이 낮으며, 소득 자체는 관측되지 않습니다.
-   증상이 심각한 환자가 임상 연구에서 탈락하여 그들의 건강 결과가 기록되지 않은 채로 남습니다.

**MNAR의 과제**:

-   MNAR은 결측 데이터 메커니즘을 명시적으로 모델링해야 하기 때문에 해결하기 가장 어려운 결측 메커니즘입니다.
-   MNAR을 식별하려면 관측된 데이터셋을 넘어선 도메인 지식과 보조 정보가 필요한 경우가 많습니다.

**MNAR 처리 방법**:

MNAR은 결측 메커니즘을 명시적으로 모델링해야 합니다. 일반적인 접근 방식은 다음과 같습니다:

-   **Heckman 선택 모델(Heckman Selection Models):** 이 모델들은 결측 데이터로 이어지는 선택 프로세스를 명시적으로 설명하여 잠재적 편향을 조정합니다 [@Heckman_1976].

-   **도구 변수(Instrumental Variables):** 결측을 예측하지만 결과와는 무관한 변수를 사용하여 편향을 완화할 수 있습니다 [@sun2018semiparametric; @tchetgen2017general].

-   패턴 혼합 모델(Pattern-Mixture Models): 이 모델은 결측성에 따라 데이터를 그룹(패턴)으로 나누고 각 그룹을 개별적으로 모델링합니다. 결측성과 결측값 간의 관계가 복잡할 때 특히 유용합니다.

-   **민감도 분석(Sensitivity Analysis):** 결측 데이터 메커니즘에 대한 다양한 가정 하에서 결론이 어떻게 변하는지 검사합니다.

-   **보조 데이터 사용**

    보조 데이터는 결측 메커니즘을 설명하는 데 도움이 될 수 있는 외부 데이터 소스 또는 변수를 의미합니다.

    -   대리 변수(Surrogate Variables): 결측 데이터와 상관관계가 있는 변수를 추가하면 결측치 대체(Imputation)의 정확도를 개선하고 MNAR 문제를 완화할 수 있습니다.

    -   외부 데이터셋 연결: 서로 다른 출처의 데이터셋을 병합하면 결측에 대한 추가 맥락이나 예측 변수를 제공할 수 있습니다.

    -   비즈니스 적용: 마케팅에서는 고객 인구통계나 거래 내역이 종종 설문조사의 누락된 응답을 예측하는 보조 데이터 역할을 합니다.

추가적으로 후속 설문조사나 타겟 샘플링과 같은 데이터 수집 전략은 결측 메커니즘을 직접 다루는 정보를 수집함으로써 MNAR의 영향을 완화하는 데 도움이 될 수 있습니다. 하지만 이러한 접근 방식은 리소스 집약적이며 신중한 계획이 필요합니다.

### 결측 데이터 메커니즘 {#missing-data-mechanisms}

| **메커니즘** | **결측의 원인**                  | **의미**                                                                        | **예시**                                   |
|------------------|------------------|-------------------|------------------|
| **MCAR**      | 관측된 데이터나 결측 데이터 어느 것에도 의존하지 않음           | 편향 없음; 다루기 가장 쉬움; 데이터 손실로 인한 효율성 감소.                     | 무작위 센서 고장.                         |
| **MAR**       | 관측된 데이터에만 의존                          | 결측을 설명하기 위해 관측된 데이터 필요; 결측치 대체 방법의 일반적인 가정. | 성별에 따른 체중 정보 누락.            |
| **MNAR**      | 결측 데이터 자체나 관측되지 않은 변수 | 결측 메커니즘의 명시적 모델링 필요; 무시할 경우 심각한 편향.   | 고소득자가 소득을 밝히지 않음. |

: 결측 데이터 메커니즘의 유형과 그 의미

### 메커니즘과 무시가능성 간의 관계 {#relationship-between-mechanisms-and-ignorability}

무시가능성(ignorability) 개념은 결측 프로세스를 명시적으로 모델링해야 하는지 여부를 결정하는 데 핵심적입니다. 무시가능성은 결측 데이터를 처리하는 방법 선택과 결측 데이터 메커니즘을 안전하게 무시할 수 있는지 아니면 명시적으로 고려해야 하는지에 영향을 미칩니다.

#### 무시할 수 있는 결측 데이터

결측 데이터는 다음 조건 하에서 **무시할 수 있습니다(ignorable)**:

1.  결측 데이터 메커니즘이 [MAR](#missing-at-random-mar) 또는 [MCAR](#missing-completely-at-random-mcar)인 경우.
2.  결측 데이터 프로세스를 지배하는 매개변수가 분석의 관심 매개변수와 무관한 경우.

무시할 수 있는 결측 데이터의 경우 매개변수 추정치의 효율성이나 정밀도를 향상시키려는 목적이 아니라면 결측 메커니즘을 명시적으로 모델링할 필요가 없습니다. 다중 대체(Multiple Imputation) 또는 최대우도추정(Maximum Likelihood Estimation)과 같은 일반적인 대체 기법은 비편향 매개변수 추정치를 생성하기 위해 무시가능성 가정에 의존합니다.

**무시할 수 있는 결측에 대한 실용적 고려사항**

무시할 수 있는 메커니즘이 분석을 단순화하더라도 연구자는 결측 메커니즘이 MAR 또는 MCAR 기준을 충족하는지 엄격히 평가해야 합니다. 위반할 경우 무심코 간과하더라도 편향된 결과를 초래할 수 있습니다.

예를 들어: 소득에 관한 설문조사에서 결측이 응답자의 연령(관측된 변수)과 연관이 있지만 소득 자체(관측되지 않은 변수)와는 무관하다면 MAR을 가정할 수 있습니다. 하지만 소득이 무응답에 직접적으로 영향을 미친다면 MAR 가정은 위반됩니다.

------------------------------------------------------------------------

#### 무시할 수 없는 결측 데이터 {#non-ignorable}

결측 데이터는 다음의 경우 **무시할 수 없습니다(non-ignorable)**:

1.  결측 메커니즘이 결측 데이터 자체의 값이나 관측되지 않은 변수에 의존하는 경우.
2.  결측 데이터 메커니즘이 관심 매개변수와 관련되어 있어 메커니즘을 명시적으로 모델링하지 않으면 편향이 발생하는 경우.

이러한 유형의 결측(즉, [비무작위 결측(MNAR)](#missing-not-at-random-mnar))은 편향되지 않은 추정치를 생성하기 위해 결측 데이터 메커니즘을 직접 모델링해야 합니다.

**무시할 수 없는 결측의 특징**

-   결측값에 대한 의존성: 결측 가능성이 결측값 자체와 관련이 있습니다.
    -   예시: 건강에 관한 연구에서 상태가 더 심각한 사람이 연구를 중단할 가능성이 높아 데이터에서 가장 아픈 사람의 비율이 적게 나타납니다.
-   완전 제거법(Complete Case Analysis)에서의 편향: 완전한 케이스에만 기반한 분석은 상당한 편향을 유발할 수 있습니다.
    -   예시: 소득 설문조사에서 부유한 사람이 소득을 보고할 가능성이 낮다면, 추정된 평균 소득은 실제 모집단 평균보다 체계적으로 낮을 것입니다.
-   명시적 모델링의 필요성: MNAR을 해결하기 위해 분석가는 결측 데이터 메커니즘을 모델링해야 합니다. 이는 종종 관측된 데이터, 결측 데이터, 결측 프로세스 자체 사이의 관계를 명시하는 것을 포함합니다.

#### 무시할 수 없는 결측의 의미

무시할 수 없는 메커니즘은 민감하거나 개인적인 데이터와 종종 연관됩니다:

-   예시: 

    -   교육 수준이 낮은 사람은 자신의 교육 정보를 누락할 수 있습니다.

    -   논란이 되거나 낙인이 찍힌 건강 상태를 가진 참가자는 설문조사 자체에서 완전히 빠질 수 있습니다.

-   정책 및 의사결정에 미치는 영향: 

    -   MNAR로 인한 편향은 빈곤 유병률을 과소평가하거나 모집단의 건강 요구사항을 잘못 특성화하는 등 정책 수립에 심각한 결과를 초래할 수 있습니다.

무시할 수 없는 결측을 명시적으로 다룸으로써 연구자는 편향을 완화하고 연구 결과가 모집단의 근본적인 특성을 정확하게 반영하도록 보장할 수 있습니다.

------------------------------------------------------------------------

## 결측 데이터 메커니즘 진단

결측 데이터 이면의 메커니즘을 이해하는 것은 데이터를 처리하는 적절한 방법을 선택하는 데 매우 중요합니다. 결측 데이터에 대한 세 가지 주요 메커니즘은 **MCAR (완전 무작위 결측)**, **MAR (무작위 결측)**, **MNAR (비무작위 결측)**입니다. 이 섹션에서는 기술적 및 추론적 접근 방식을 포함하여 이러한 메커니즘을 진단하는 방법에 대해 논의합니다.

------------------------------------------------------------------------

### 기술적 방법

#### 결측 데이터 패턴 시각화

시각화 도구는 결측 데이터의 패턴을 탐지하는 데 필수적입니다. 히트맵과 상관관계 플롯은 체계적인 결측성을 식별하고 근본적인 메커니즘에 대한 인사이트를 제공하는 데 도움이 될 수 있습니다.

그림 \@ref(fig:fig-missing-data-heatmap1)은 `Amelia::missmap`을 사용하여 airquality 변수 전반에 걸쳐 결측된 셀의 위치를 강조 표시합니다.

```{r fig-missing-data-heatmap1, fig.cap="Missing Data Heatmap", fig.alt="Heatmap showing missing and observed data for variables Ozone, Solar.R, Day, Month, Temp, and Wind. Yellow bars indicate missing values and black bars indicate observed data. The y-axis ranges from 3 to 153, with a legend showing the color key", out.width="100%", fig.align="center"}
# Example: Visualizing missing data
library(Amelia)
missmap(
    airquality,
    main = "Missing Data Heatmap",
    col = c("yellow", "black"),
    legend = TRUE
)
```

-   히트맵(Heatmaps): 데이터셋에서 결측이 발생하는 위치를 강조 표시합니다.

-   상관관계 플롯(Correlation Plots): 서로 다른 변수의 결측 지표 간의 관계를 보여줍니다.

**단변량 및 다변량 결측성 탐색**

-   단변량 분석: 각 변수의 결측 데이터 비율을 계산합니다.

```{r}
# Example: Proportion of missing values
missing_proportions <- colSums(is.na(airquality)) / nrow(airquality)
print(missing_proportions)
```

-   다변량 분석: 한 변수의 결측이 다른 변수와 관련이 있는지 검사합니다. 이는 관측된 값과 결측값의 산점도를 사용하여 시각화할 수 있습니다.

```{r}
# Example: Missingness correlation
library(naniar)
```
Figure \@ref(fig:fig-missing-data-heatmap2)은 naniar 패키지를 사용하여 변수별 결측 셀의 비율을 보고합니다.

```{r fig-missing-data-heatmap2, fig.cap='Missing Data Heatmap', fig.alt='Heatmap showing missing data across different variables. The x-axis lists variables: Ozone (24% missing), Solar.R (5% missing), Wind, Temp, Month, and Day, with the percentage of missing data indicated. The y-axis represents observations. A legend indicates missing data in black (4.8%) and present data in gray (95.2%).'}
vis_miss(airquality)
```

Figure \@ref(fig:fig-missing-data-barchart)는 업셋 플롯(upset plot)을 사용하여 Ozone과 Solar 간의 결측치 중복을 요약합니다.

```{r fig-missing-data-barchart, fig.cap="Missing Data Barchart", fig.alt="Bar chart showing intersection sizes for missing data in Solar and Ozone. The y-axis shows intersection sizes with values 35, 5, and 2. The x-axis shows set sizes, with Ozone larger than Solar. The chart highlights distribution and overlap of missing data between the two variables", out.width="100%", fig.align="center"}
gg_miss_upset(airquality) # Displays a missingness upset plot
```

### 결측치 메커니즘을 위한 통계적 검정 (Statistical Tests for Missing Data Mechanisms)

#### 완전 무작위 결측(MCAR) 진단: 리틀의 검정 (Little's Test)

리틀의 검정(Little's test)은 결측치 메커니즘이 **완전 무작위 결측(MCAR)**인지 확인하기 위한 가설 검정입니다. 이 검정은 관측된 데이터와 결측 데이터의 평균이 유의미하게 다른지 검정합니다. 귀무가설은 데이터가 MCAR이라는 것입니다.

$$
\chi^2 = \sum_{i=1}^n \frac{(O_i - E_i)^2}{E_i}
$$

여기서:

-   $O_i$= 관측 빈도 (Observed frequency)

-   $E_i$= MCAR 하에서의 기대 빈도 (Expected frequency under MCAR)

```{r}
# Example: Little's test
naniar::mcar_test(airquality)
misty::na.test(airquality)
```

#### 더미 변수를 통한 완전 무작위 결측(MCAR) 진단

결측 여부에 대한 이진 지시 변수(binary indicator)를 생성하면 결측 데이터의 존재가 관측된 데이터와 관련이 있는지 검정할 수 있습니다. 예를 들어:

1.  더미 변수 생성:

    -   1 = 결측 (Missing)

    -   0 = 관측됨 (Observed)

2.  카이제곱 검정(Chi-square test) 또는 T-검정(T-test) 수행:

    -   카이제곱 검정: 그룹 간 결측 비율을 비교합니다.

    -   T-검정: 결측 지시 변수에 따른 (다른) 관측 변수의 평균을 비교합니다.

```{r}
# Example: Chi-square test
airquality$missing_var <- as.factor(ifelse(is.na(airquality$Ozone), 1, 0))
# Across groups of months
table(airquality$missing_var, airquality$Month)
chisq.test(table(airquality$missing_var, airquality$Month))

# Example: T-test (of other variable)
t.test(Wind ~ missing_var, data = airquality)
```

### 무작위 결측(MAR)과 비무작위 결측(MNAR) 평가

#### 민감도 분석 (Sensitivity Analysis)

민감도 분석은 결측 데이터의 다양한 시나리오를 시뮬레이션하고 결과가 어떻게 변하는지 평가하는 과정입니다. 예를 들어, 다른 가정 하에서 결측치를 대체(Imputation)해 보면 데이터가 무작위 결측(MAR)인지 비무작위 결측(MNAR)인지에 대한 통찰을 얻을 수 있습니다.

#### 대리 변수와 외부 데이터 (Proxy Variables and External Data)

대리 변수(proxy variables)나 외부 데이터 소스를 사용하면 결측 여부가 관측되지 않은 변수에 의존하는지(MNAR) 평가하는 데 도움이 될 수 있습니다. 예를 들어, 설문조사에서 무응답자에 대한 후속 조사는 체계적인 차이를 드러낼 수 있습니다.

#### 무작위 결측(MAR)과 비무작위 결측(MNAR) 구분의 현실적인 어려움

무작위 결측(MAR)과 비무작위 결측(MNAR)을 구별하는 것은 데이터 분석에서 매우 중요하면서도 어려운 과제입니다. 결측 데이터의 특성을 올바르게 식별하는 것은 결측치 대체(Imputation) 전략의 선택, 모델의 강건성, 결론의 타당성에 중대한 영향을 미칩니다. 통계적 검정이 이러한 결정을 내리는 데 어느 정도 도움을 줄 수는 있지만, 이 과정은 대개 도메인 지식, 직관 및 탐색적 분석에 크게 의존합니다. 다음은 이러한 어려움을 강조하는 주요 고려 사항과 예시입니다:

-   민감한 주제: 소득, 약물 사용 또는 건강 상태와 같이 민감하거나 낙인찍힐 수 있는 주제와 관련된 결측 데이터는 대체로 MNAR입니다. 예를 들어, 소득이 높은 개인은 개인정보 보호에 대한 우려로 인해 소득을 보고하지 않기로 의도적으로 선택할 수 있습니다. 마찬가지로 건강 설문조사 참여자는 흡연에 대한 질문이 사회적 비난을 받을 것이라 생각하면 답변을 회피할 수 있습니다. 이러한 경우 결측 확률은 관측되지 않은 값 자체와 직접적으로 관련이 있으므로 MNAR일 가능성이 높습니다.

-   분야별 규범: 특정 분야의 규범과 일반적인 데이터 수집 관행을 이해하면 결측 패턴에 대한 통찰을 얻을 수 있습니다. 예를 들어, 마케팅 설문조사에서 응답자는 지출 습관에 대한 질문을 사적인 것으로 간주하여 건너뛸 수 있습니다. 동일한 도메인의 이전 연구나 과거 데이터를 사용하면 결측이 MAR(예: 설문조사 피로도로 인한 무작위 생략)에 더 가까운지 또는 MNAR(예: 지출이 많은 사람의 의도적인 누락)에 더 가까운지 추론하는 데 도움이 될 수 있습니다.

-   보조 변수 분석: 보조 변수(결측 변수와 상관관계가 있는 변수)를 활용하면 결측 메커니즘을 추론하는 데 도움이 될 수 있습니다. 예를 들어, 결측된 소득 데이터가 고용 상태와 강한 상관관계가 있는 경우 결측 여부가 관측된 변수에 의존하므로 이는 MAR 메커니즘을 시사합니다. 그러나 관측 가능한 예측 변수를 고려한 후에도 결측성이 지속된다면 MNAR이 작용하고 있을 수 있습니다.

-   실험 설계 및 후속 조치: 종단 연구(longitudinal studies)에서 중도 탈락률은 MAR 또는 MNAR 패턴을 나타낼 수 있습니다. 예를 들어, 초기 설문조사에서 낮은 만족도를 보고한 참가자들 사이에서 탈락이 불균형하게 발생하는 경우, 이는 MNAR 메커니즘을 나타냅니다. 탈락 이유를 구체적으로 조사하기 위한 후속 설문조사를 설계하면 결측 패턴을 명확히 할 수 있습니다.

-   민감도 분석: 결측 메커니즘의 불확실성을 고려하기 위해 연구자는 여러 가정(예: MAR 및 MNAR 접근 방식을 모두 사용하여 데이터 대체) 하의 결과를 비교하여 민감도 분석을 수행할 수 있습니다. 이 과정은 결측 메커니즘을 잘못 분류했을 때 연구 결론에 미칠 수 있는 잠재적 영향을 정량화하는 데 도움이 됩니다.

-   실제 사례: 

    -   고객 피드백 설문조사에서는 무응답 편향(non-response bias)으로 인해 더 높은 평점이 과대 대표될 수 있습니다. 부정적인 경험을 한 고객은 설문조사를 완료할 가능성이 낮아 MNAR 시나리오로 이어질 수 있습니다.
    -   재무 보고에서 결측된 감사 데이터는 재정적 어려움을 겪는 기업과 상관관계가 있을 수 있으며, 이는 결측 여부가 관측되지 않은 재무 건전성 지표에 의존하는 전형적인 MNAR 사례입니다.

요약

-   완전 무작위 결측(MCAR): 결측에 패턴이 없음; 리틀의 검정 또는 더미 변수 분석을 사용합니다.

-   무작위 결측(MAR): 결측이 관측된 데이터와 관련이 있음; 모델링 가정 또는 대리 변수 분석이 필요합니다.

-   비무작위 결측(MNAR): 결측이 관측되지 않은 데이터에 의존함; 외부 검증 또는 민감도 분석이 필요합니다.

------------------------------------------------------------------------

## 결측치 처리 방법 (Methods for Handling Missing Data)

### 기본 방법 (Basic Methods)

#### 완전 제거법 (Complete Case Analysis, Listwise Deletion)

완전 제거법(Listwise deletion)은 모든 특성에 대해 완전한 데이터를 가진 케이스만 유지하고 하나라도 결측치가 있는 행은 버리는 방법입니다.

**장점 (Advantages)**:

-   다양한 통계적 검정(예: SEM, 다층 회귀 분석)에 보편적으로 적용 가능합니다.
-   데이터가 완전 무작위 결측(MCAR)일 때 모수 추정치와 표준 오차는 편향되지 않습니다.
-   결측 확률이 독립 변수에만 의존하는 경우와 같은 특정 무작위 결측(MAR) 조건 하에서도 완전 제거법은 여전히 편향되지 않은 추정치를 산출할 수 있습니다. 예를 들어, 모델 $y = \beta_{0} + \beta_1X_1 + \beta_2X_2 + \epsilon$에서 $X_1$의 결측 여부가 $y$와는 독립적이지만 $X_1$과 $X_2$에 의존하는 경우, 추정치는 편향되지 않은 상태로 유지됩니다 [@Little_1992].
    -   이는 추정치를 편향시키지 않는 층화 표본 추출(stratified sampling)의 원칙과 일치합니다.
    -   로지스틱 회귀에서 결측 데이터가 독립 변수가 아닌 종속 변수에만 의존하는 경우, 완전 제거법은 일관된 기울기 추정치를 생성하지만 절편은 편향될 수 있습니다 [@Vach_1994].
-   회귀 분석의 경우 MAR 가정이 위반될 때 완전 제거법은 최대 우도법(FIML, Full Information Maximum Likelihood)이나 다중 대체(Multiple Imputation)보다 더 강건(robust)합니다.

**단점 (Disadvantages)**:

-   더 진보된 방법에 비해 표준 오차가 커지는 결과를 초래합니다.
-   데이터가 MAR이지만 MCAR이 아닌 경우 편향된 추정치가 발생할 수 있습니다.
-   비회귀 분석(non-regression contexts)의 경우 더 정교한 방법이 종종 완전 제거법보다 더 나은 성능을 보입니다.

------------------------------------------------------------------------

#### 가용 케이스 분석 (Available Case Analysis, Pairwise Deletion)

쌍별 제거법(Pairwise deletion)은 완전한 케이스를 요구하지 않고, 각 변수 쌍에 대해 가용한 모든 데이터를 사용하여 추정치를 계산합니다. 상관행렬이나 공분산 행렬에 의존하는 선형 회귀, 요인 분석(factor analysis), SEM과 같은 방법에 특히 적합합니다.

**장점 (Advantages)**:

-   MCAR 하에서 쌍별 제거법은 대규모 표본에서 일관되고 편향되지 않은 추정치를 산출합니다.
-   완전 제거법과 비교할 때 [@Glasser_1964]:
    -   변수 간 상관관계가 낮을 때 쌍별 제거법은 더 효율적인 추정치를 제공합니다.
    -   상관관계가 높을 때 완전 제거법이 더 효율적이게 됩니다.

**단점 (Disadvantages)**:

-   MAR 조건 하에서 편향된 추정치를 산출합니다.
-   작은 표본에서는 공분산 행렬이 양의 정부호(positive definite)가 아닐 수 있어 계수 추정이 불가능해질 수 있습니다.
-   소프트웨어 구현 방식에 따라 표본 크기를 처리하는 방식이 다르며, 이는 표준 오차에 영향을 미칠 수 있습니다.

**참고 (Note)**: 표본 크기가 어떻게 처리되는지 이해하기 위해 소프트웨어 문서를 신중하게 검토하십시오. 이는 표준 오차 계산에 영향을 미치기 때문입니다.

------------------------------------------------------------------------

#### 지시 변수 방법 (Indicator Method, Dummy Variable Adjustment)

결측 지시 변수 방법(Missing Indicator Method)으로도 알려진 이 접근 방식은 데이터셋에서 결측을 나타내는 추가 변수를 도입합니다.

**구현 (Implementation)**:

1.  지시 변수 생성:

$$
D =
\begin{cases}
1 & \text{if data on } X \text{ are missing} \\
0 & \text{otherwise}
\end{cases}
$$

2.  결측을 수용하도록 원래 변수 수정:

$$
X^* =
\begin{cases}
X & \text{if data are available} \\
c & \text{if data are missing}
\end{cases}
$$

**참고 (Note)**: $c$의 일반적인 선택은 $X$의 평균입니다.

**해석 (Interpretation)**:

-   $D$의 계수는 결측 데이터가 있는 케이스와 없는 케이스 간의 $Y$ 기대값의 차이를 나타냅니다.
-   $X^*$의 계수는 관측된 데이터가 있는 케이스에 대한 $X$가 $Y$에 미치는 효과를 반영합니다.

**단점 (Disadvantages)**:

-   MCAR 조건 하에서도 계수의 편향된 추정치를 산출합니다 [@jones1996indicator].
-   "결측 효과(missingness effect)"의 과도한 해석을 초래하여 모델 해석을 복잡하게 만들 수 있습니다.

------------------------------------------------------------------------

#### 기본 방법의 장단점 (Advantages and Limitations of Basic Methods)

| **방법 (Method)**            | **장점 (Advantages)**                                                                                        | **단점 (Disadvantages)**                                                                                       |
|------------------|---------------------------|---------------------------|
| **완전 제거법 (Listwise Deletion)** | 단순하고 보편적으로 적용 가능; MCAR 하에서 편향되지 않음; 특정 MAR 시나리오에서 강건함.              | 비효율적임 (더 큰 표준 오차); 많은 경우 MAR 하에서 편향됨; 유용할 수 있는 데이터를 버림. |
| **쌍별 제거법 (Pairwise Deletion)** | 가용한 모든 데이터를 활용함; 상관관계가 낮을 때 MCAR 하에서 효율적임; 모든 케이스를 버리는 것을 방지함. | MAR 하에서 편향됨; 작은 표본에서 양의 정부호가 아닌 공분산 행렬이 되기 쉬움.                  |
| **지시 변수 방법 (Indicator Method)**  | 간단한 구현; 결측 효과를 명시적으로 모델링함.                                          | MCAR 하에서도 편향됨; 해석을 복잡하게 만듦; 진정한 기저 관계를 반영하지 못할 수 있음.      |

: 기본 결측치 처리 방법 비교 (Comparison of Basic Missing Data Handling Methods)

### 단일 대체 기법 (Single Imputation Techniques)

단일 대체 방법(Single imputation methods)은 결측 데이터를 단일 값으로 대체하여 표준 기법을 사용해 분석할 수 있는 완전한 데이터셋을 생성합니다. 편리하지만 단일 대체는 일반적으로 변동성을 과소평가하고 결과에 편향을 일으킬 위험이 있습니다.

------------------------------------------------------------------------

#### 결정론적 방법 (Deterministic Methods)

##### 평균, 중앙값, 최빈값 대체 (Mean, Median, Mode Imputation)

이 방법은 결측값을 관측된 데이터의 평균, 중앙값 또는 최빈값으로 대체합니다.

**장점 (Advantages)**:

-   단순성과 구현의 용이성.
-   빠른 탐색적 데이터 분석에 유용함.

**단점 (Disadvantages)**:

-   분산 및 관계의 편향: 평균 대체는 분산을 줄이고 변수 간의 관계를 교란시켜 분산과 공분산의 편향된 추정치를 초래합니다 [@haitovsky1968missing].
-   표준 오차 과소평가: 지나치게 낙관적인 결론과 제1종 오류의 위험 증가를 초래합니다.
-   무시되는 종속 구조: 특징 간의 종속성을 포착하지 못하므로 고차원 데이터에서 특히 문제가 됩니다.

##### 전방 및 후방 채우기 (시계열 환경) (Forward and Backward Filling in Time Series Contexts)

시계열 분석에서 사용되는 이 방법은 이전 값(전방 채우기, forward filling) 또는 다음 값(후방 채우기, backward filling)을 사용하여 결측값을 대체합니다.

**장점 (Advantages)**:

-   단순하고 시간적 순서를 보존합니다.
-   인접한 값이 강하게 상관되어 있는 데이터셋에 적합합니다.

**단점 (Disadvantages)**:

-   결측이 긴 간격에 걸쳐 있거나 체계적으로 발생하는 경우 편향됩니다.
-   기저 프로세스의 추세나 변화를 포착할 수 없습니다.

------------------------------------------------------------------------

#### 통계적 예측 모델 (Statistical Prediction Models)

##### 선형 회귀 대체 (Linear Regression Imputation)

변수의 결측값은 다른 변수의 관측된 값을 사용한 선형 회귀 모델을 기반으로 대체됩니다.

**장점 (Advantages)**:

-   변수 간의 관계를 보존합니다.
-   평균이나 중앙값 대체보다 더 정교합니다.

**단점 (Disadvantages)**:

-   모든 데이터셋에서 성립하지 않을 수 있는 선형 관계를 가정합니다.
-   변동성을 포착하지 못해 표준 오차가 하향 편향되는 결과를 초래합니다.

##### 범주형 변수를 위한 로지스틱 회귀 (Logistic Regression for Categorical Variables)

선형 회귀 대체와 유사하지만 범주형 변수에 사용됩니다. 결측 범주는 로지스틱 회귀 모델을 사용하여 예측됩니다.

**장점 (Advantages)**:

-   이진 또는 다항 범주형 데이터에 유용합니다.
-   다른 변수와의 관계를 보존합니다.

**단점 (Disadvantages)**:

-   기저 로지스틱 모델이 적절하다고 가정합니다.
-   대체된 값의 불확실성을 설명하지 않습니다.

------------------------------------------------------------------------

#### 비모수적 방법 (Non-Parametric Methods)

##### 핫덱 대체 (Hot Deck Imputation)

핫덱 대체(Hot Deck Imputation)는 결측값을 다른 특성에서 유사한 "기증자(donor)" 케이스의 관측된 값으로 대체하는 결측 데이터 처리 방법입니다. 이 기법은 관측된 데이터 분포를 유지할 수 있는 유연성과 능력 덕분에 미국 인구조사국(U.S. Census Bureau)과 같은 기관을 포함하여 설문조사 데이터에서 널리 사용되었습니다.

**핫덱 대체의 장점 (Advantages of Hot Deck Imputation)**

-   관측된 데이터 분포 유지: 결측값이 실제 관측된 데이터를 사용하여 대체되므로 전체 분포가 현실적으로 유지됩니다.
-   유연성: 이 방법은 범주형 및 연속형 변수 모두에 적용할 수 있습니다.
-   제약된 대체: 대체된 값은 항상 관측된 케이스에서 나오므로 항상 실현 가능합니다.
-   변동성 추가: 기증자를 무작위로 선택함으로써 이 방법은 변동성을 도입하여 강건한 표준 오차 추정에 도움을 줄 수 있습니다.

**핫덱 대체의 단점 (Disadvantages of Hot Deck Imputation)**

-   유사성 정의에 대한 민감성: 대체된 값의 품질은 케이스 간의 유사성을 정의하는 데 사용되는 기준에 따라 달라집니다.
-   계산 집약도: 특히 대규모 데이터셋의 경우, 유사한 케이스를 식별하고 무작위로 기증자를 선택하는 데 계산 비용이 많이 들 수 있습니다.
-   주관성: "유사함"을 어떻게 정의할지 결정하는 과정에서 주관성이나 편향이 개입될 수 있습니다.

**핫덱 대체 알고리즘 (Algorithm for Hot Deck Imputation)**

$Y$ 변수에 대한 완전한 데이터를 가진 케이스의 수를 $n_1$이라 하고, $Y$에 결측 데이터가 있는 케이스의 수를 $n_0$이라고 합시다. 단계는 다음과 같습니다:

1.  완전한 데이터를 가진 $n_1$개의 케이스에서 $n_1$ 크기의 무작위 표본을 복원 추출합니다.
2.  이 표본 풀에서 다시 $n_0$ 크기의 무작위 표본을 복원 추출합니다.
3.  표본으로 추출된 $n_0$개의 케이스의 값을 $Y$의 결측 데이터가 있는 케이스에 할당합니다.
4.  데이터셋의 모든 변수에 대해 이 과정을 반복합니다.
5.  다중 대체(Multiple Imputation)의 경우, 위의 네 단계를 여러 번 반복하여 여러 개의 대체된 데이터셋을 생성합니다.

**변형 및 고려 사항 (Variations and Considerations)**

-   1단계 생략: 1단계를 건너뛰면 대체된 값의 변동성이 감소합니다. 이 접근 방식은 결측 데이터의 불확실성을 완전히 설명하지 못할 수 있으며, 이로 인해 표준 오차를 과소평가할 수 있습니다.
-   유사성 정의: 이 방법의 주요 과제는 케이스 간 "유사성"을 어떻게 구성할 것인지 결정하는 것입니다. 일반적인 접근 방식에는 거리 지표(예: 유클리드 거리)를 기반으로 매칭하거나 케이스를 층(strata) 또는 군집(clusters)별로 그룹화하는 것이 포함됩니다.

**실제 사례 (Practical Example)**

미국 인구조사국(U.S. Census Bureau)은 근사 베이지안 부트스트랩(approximate Bayesian bootstrap) 변형 핫덱 대체를 사용합니다. 이 접근 방식에서는:

-   공유 특성이나 그룹화 변수를 기반으로 유사한 케이스를 식별합니다.

-   표본에서 무작위로 선택된 유사한 개인의 값을 사용하여 결측값을 대체합니다.

이 방법은 대체된 값이 타당성을 갖도록 보장하는 동시에 변동성을 통합합니다.

**주요 참고 사항 (Key Notes)**

-   좋은 측면: 
    -   대체된 값은 관측된 가능성 내로 제약됩니다.
    -   무작위 선택은 다중 대체 시나리오에 유용한 변동성을 도입합니다.
-   과제: 
    -   "유사성"을 정의하고 조작화하는 것은 이 방법을 효과적으로 적용하는 데 있어 여전히 중요한 단계입니다.

아래는 R에서 핫덱 대체를 설명하는 예제 코드 스니펫입니다:

```{r}
library(Hmisc)

# Example dataset with missing values
data <- data.frame(
  ID = 1:10,
  Age = c(25, 30, NA, 40, NA, 50, 60, NA, 70, 80),
  Gender = c("M", "F", "F", "M", "M", "F", "M", "F", "M", "F")
)

# Perform Hot Deck Imputation using Hmisc::impute
data$Age_imputed <- impute(data$Age, "random")

# Display the imputed dataset
print(data)
```

이 코드는 `Hmisc` 패키지의 `impute` 함수를 사용하여 관측된 데이터를 기반으로 `Age` 열의 결측값을 무작위로 대체합니다.
##### 콜드덱 대체 (Cold Deck Imputation)

콜드덱 대체는 기증자 풀이 미리 정의된 핫덱 대체(Hot Deck Imputation)의 체계적인 변형입니다. 동일한 데이터셋 내에서 동적으로 기증자를 선택하는 대신, 콜드덱 대체는 과거 데이터나 기타 고품질의 외부 출처와 같은 외부 참조 데이터셋에 의존합니다.

**콜드덱 대체의 장점**

-   고품질의 외부 데이터 활용: 이 방법은 신뢰할 수 있는 외부 참조 데이터셋을 사용할 수 있을 때 특히 유용하며, 정확하고 일관된 결측치 대체를 가능하게 합니다.
-   일관성: 여러 데이터셋에 걸쳐 동일한 기증자 풀을 사용할 경우 결측치 대체(Imputation)가 일관되게 유지되며, 이는 종단 연구나 표준화된 프로세스에서 유리할 수 있습니다.

**콜드덱 대체의 단점**

-   적응성 부족: 외부 데이터가 현재 데이터셋의 고유한 특성이나 변동성을 적절하게 반영하지 못할 수 있습니다.
-   체계적 편향의 가능성: 기증자 풀이 대상 데이터셋과 크게 다를 경우, 결측치 대체로 인해 편향이 발생할 수 있습니다.
-   변동성 감소: 핫덱 대체와 달리 콜드덱 대체는 체계적으로 값을 선택하므로 무작위 변동이 제거됩니다. 이는 표준오차 및 기타 추론 통계의 추정에 영향을 미칠 수 있습니다.

**주요 특징**

-   체계적 선택: 콜드덱 대체는 무작위 샘플링을 사용하는 대신, 미리 정의된 규칙이나 매칭 기준에 따라 기증자 값을 체계적으로 선택합니다.
-   외부 기증자 풀: 기증자는 일반적으로 별도의 데이터셋이나 과거 기록에서 추출됩니다.

**콜드덱 대체의 알고리즘**

1.  외부 참조 데이터셋 또는 미리 정의된 기증자 풀을 식별합니다.
2.  기증자 풀과 현재 데이터셋 사이에서 "유사한" 케이스를 찾기 위한 매칭 기준을 정의합니다(예: 공변량 또는 층화에 기반).
3.  매칭 기준에 따라 기증자 풀의 값을 현재 데이터셋의 결측치에 체계적으로 할당합니다.
4.  결측 데이터가 있는 각 변수에 대해 이 과정을 반복합니다.

**실무적 고려사항**

-   콜드덱 대체는 외부 데이터가 대상 데이터셋과 매우 유사할 때 잘 작동합니다. 그러나 분포나 변수 간의 관계에 큰 차이가 있을 경우, 결측치 대체가 편향되거나 비현실적일 수 있습니다.\
-   이 방법은 신뢰할 수 있는 외부 참조 데이터에 접근할 수 없는 데이터셋에는 유용하지 않습니다.

결측치가 있는 현재 데이터셋과 유사한 변수를 가진 과거 데이터셋이 있다고 가정해 보겠습니다. 다음 예제는 콜드덱 대체를 어떻게 구현할 수 있는지 보여줍니다:

```{r}
# 결측치가 있는 현재 데이터셋
current_data <- data.frame(
  ID = 1:5,
  Age = c(25, 30, NA, 45, NA),
  Gender = c("M", "F", "F", "M", "M")
)

# 외부 참조 데이터셋 (기증자 풀)
reference_data <- data.frame(
  Age = c(28, 35, 42, 50),
  Gender = c("M", "F", "F", "M")
)

# 콜드덱 대체 수행
library(dplyr)

# 가장 가까운 기증자를 찾는 매칭 함수 정의
impute_cold_deck <- function(missing_row, reference_data) {
  # 성별이 동일한 기증자 필터링
  possible_donors <- reference_data %>%
    filter(Gender == missing_row$Gender)
  
  # 체계적 대체의 예로 매칭된 기증자의 평균 나이 반환
  return(mean(possible_donors$Age, na.rm = TRUE))
}

# 결측치가 있는 행에 콜드덱 대체 적용
current_data <- current_data %>%
  rowwise() %>%
  mutate(
    Age_imputed = ifelse(
      is.na(Age),
      impute_cold_deck(cur_data(), reference_data),
      Age
    )
  )

# 대체된 데이터셋 출력
print(current_data)
```

**핫덱 대체와의 비교**

| 특징 | 핫덱 대체 | 콜드덱 대체 |
|------------------|---------------------------|---------------------------|
| **기증자 풀** | 내부 (데이터셋 내) | 외부 (미리 정의된 데이터셋) |
| **선택 방식** | 무작위 | 체계적 |
| **변동성** | 유지됨 | 감소함 |
| **편향 가능성** | 낮음 | 높음 (기증자 풀이 다를 경우) |

: 핫덱 대체와 콜드덱 대체 기법의 비교

이 방법은 외부 참조 데이터셋을 신뢰할 수 있고 대표성이 있는 상황에 적합합니다. 그러나 체계적인 편향을 피하기 위해 기증자 풀과 대상 데이터셋 간의 정렬을 보장하는 신중한 고려가 필요합니다.

##### 관측된 분포에서의 무작위 추출 (Random Draw from Observed Distribution)

이 결측치 대체(Imputation) 방법은 결측 데이터가 있는 변수의 관측된 분포에서 무작위로 샘플링하여 결측치를 대체합니다. 이는 원본 데이터의 변동성을 유지하는 간단한 비모수적 접근법입니다.

**장점**

-   변동성 보존: 
    -   관측된 데이터에서 무작위로 값을 추출함으로써, 이 방법은 대체된 값이 해당 변수의 내재적 변동성을 반영하도록 보장합니다.
-   계산적 단순성: 
    -   과정이 직관적이며 모델 적합이나 복잡한 계산이 필요하지 않습니다.

**단점**

-   변수 간의 관계 무시: 
    -   결측치 대체가 해당 변수의 관측된 분포에만 기반하기 때문에 다른 변수와의 관계나 종속성을 고려하지 않습니다.
-   추세와 불일치할 가능성: 
    -   대체된 값이 무작위이므로 시계열 구조나 상호작용과 같이 데이터에 존재하는 패턴이나 추세와 일치하지 않을 수 있습니다.

**무작위 추출 대체의 단계**

1.  변수의 관측된(결측되지 않은) 값을 식별합니다.
2.  각 결측치에 대해, 복원 또는 비복원 추출로 관측된 분포에서 한 값을 무작위로 샘플링합니다.
3.  결측치를 무작위로 샘플링된 값으로 바꿉니다.

다음 예제는 결측치를 채우기 위해 무작위 추출 대체를 어떻게 사용하는지 보여줍니다:

```{r}
# 결측치가 있는 예제 데이터셋
set.seed(123)
data <- data.frame(
  ID = 1:10,
  Value = c(10, 20, NA, 30, 40, NA, 50, 60, NA, 70)
)

# 무작위 추출 대체 수행
random_draw_impute <- function(data, variable) {
  observed_values <- data[[variable]][!is.na(data[[variable]])] # 관측된 값
  data[[variable]][is.na(data[[variable]])] <- sample(observed_values, 
                                                      sum(is.na(data[[variable]])), 
                                                      replace = TRUE)
  return(data)
}

# 대체 적용
imputed_data <- random_draw_impute(data, variable = "Value")

# 대체된 데이터셋 출력
print(imputed_data)
```

**고려사항**

-   사용 시기: 

    -   이 방법은 탐색적 분석이나 단변량 맥락에서 결측 데이터를 처리하는 빠른 방법으로 적합합니다.

-   한계점: 

    -   무작위 추출은 데이터셋의 광범위한 맥락, 특히 변수가 다른 변수들과 강한 관계를 갖는 경우 잘 들어맞지 않는 결과를 초래할 수 있습니다.

| 특징 | 관측된 분포에서의 무작위 추출 | 회귀 기반 대체 |
|----------------------|----------------------------|----------------------|
| **복잡성** | 단순함 | 보통에서 높음 |
| **변동성 보존** | 예 | 결정론적 형태에서는 제한적 |
| **관계 고려** | 아니요 | 예 |
| **비현실적 값의 위험** | 낮음 (관측된 값이 현실적인 경우) | 보통에서 높음 |

: 무작위 추출과 회귀 기반 대체 방법의 비교

이 방법은 결측 데이터를 해결하는 빠르고 계산적으로 효율적인 방법이지만, 변수 간의 관계가 중요한 경우에는 보다 정교한 방법으로 보완되는 것이 가장 좋습니다.

#### 반모수적 방법 (Semi-Parametric Methods)

##### 예측 평균 매칭 (Predictive Mean Matching, PMM)

예측 평균 매칭(PMM)은 (회귀 모델에 기반한) 예측값이 결측 데이터와 가장 가까운 관측값을 찾아 결측치를 대체(Imputation)합니다. 그런 다음 기증자의 값이 공백을 채우는 데 사용됩니다.

**장점**:

-   데이터에서 관측된 변동성을 유지합니다.

-   관측된 데이터에서 추출되므로 대체된 값이 현실적임을 보장합니다.

**단점**:

-   적절한 예측 모델이 필요합니다.

-   대규모 데이터셋의 경우 계산 집약적입니다.

**PMM의 단계**:

1.  $n_1$(결측되지 않은 케이스)에 대해 $Y$를 $X$(공변량 행렬)에 회귀하여 계수 $\hat{b}$와 잔차 분산 $s^2$을 추정합니다.
2.  잔차 분산의 사후 예측 분포에서 추출합니다: $$s^2_{[1]} = \frac{(n_1-k)s^2}{\chi^2},$$ 여기서 $\chi^2$는 $\chi^2_{n_1-k}$에서의 무작위 추출값입니다.
3.  $\hat{b}$의 사후 분포에서 무작위로 샘플링합니다: $$b_{[1]} \sim MVN(\hat{b}, s^2_{[1]}(X'X)^{-1}).$$
4.  $n_1$ 케이스에 대해 잔차를 표준화합니다: $$e_i = \frac{y_i - \hat{b}x_i}{\sqrt{s^2(1-k/n_1)}}.$$
5.  4단계에서 $n_0$개의 잔차 샘플을 (복원 추출로) 무작위로 추출합니다.
6.  $n_0$개의 결측 케이스에 대한 대체값을 계산합니다: $$y_i = b_{[1]}x_i + s_{[1]}e_i.$$
7.  2-6단계(4단계 제외)를 반복하여 다중 대체(Multiple Imputation)를 생성합니다.

**참고사항**:

-   PMM은 이분산성을 처리할 수 있습니다.

-   여러 변수에 대해 작동하며, 다른 모든 변수를 예측 변수로 사용하여 각각을 대체합니다.

**예제**:

[Statistics Globe](https://statisticsglobe.com/predictive-mean-matching-imputation-method/)의 예제

```{r}
set.seed(1) # 시드
N  <- 100                                    # 표본 크기
y  <- round(runif(N,-10, 10))                 # 목표 변수 Y
x1 <- y + round(runif(N, 0, 50))              # 보조 변수 1
x2 <- round(y + 0.25 * x1 + rnorm(N,-3, 15))  # 보조 변수 2
x3 <- round(0.1 * x1 + rpois(N, 2))           # 보조 변수 3
# (범주형 변수)
x4 <- as.factor(round(0.02 * y + runif(N)))   # 보조 변수 4 

# Y에 20%의 결측 데이터 삽입
y[rbinom(N, 1, 0.2) == 1] <- NA               

data <- data.frame(y, x1, x2, x3, x4)         # 데이터셋에 데이터 저장
head(data) # 데이터의 처음 6행

library("mice") # mice 패키지 로드

##### 예측 평균 매칭을 통한 데이터 대체 (단일 대체) #####

imp_single <- mice::mice(data, m = 1, method = "pmm") # 결측치 대체
data_imp_single <- mice::complete(imp_single)         # 대체된 데이터 저장
# head(data_imp_single)

# 단일 대체는 표준오차를 과소추정하므로,
# 다중 대체를 사용합니다

##### 예측 평균 매칭 (다중 대체) #####

# 결측치를 여러 번 대체
imp_multi <- mice(data, m = 5, method = "pmm")  
data_imp_multi_all <-
    # 다중 대체된 데이터 저장
    mice::complete(imp_multi,       
             "repeated",
             include = TRUE)

data_imp_multi <-
    # 대체된 Y와 X1-X4 결합 (편의를 위해)
    data.frame(data_imp_multi_all[, 1:6], data[, 2:5])

head(data_imp_multi)
```

[UCLA Statistical Consulting](https://stats.idre.ucla.edu/r/faq/how-do-i-perform-multiple-imputation-using-predictive-mean-matching-in-r/)의 예제

```{r}
library(mice)
library(VIM)
library(lattice)
library(ggplot2)
## 관측치를 NA로 설정
anscombe <- within(anscombe, {
    y1[1:3] <- NA
    y4[3:5] <- NA
})
## 보기
head(anscombe)
```

그림 \@ref(fig:fig-missing-data-pattern)은 수정된 Anscombe 데이터셋에 존재하는 결측 패턴을 표로 나타냅니다.

```{r fig-missing-data-pattern, fig.cap='Missing Data Pattern', fig.alt='Heatmap displaying a grid with labeled columns x1 to x4 and y1 to y4. Rows are numbered 1 to 6 on the left, and columns are numbered 0 to 6 at the bottom. Most cells are blue, indicating lower values, while a vertical strip of cells in the y3 and y4 columns are red, indicating higher values.'}
## 결측 데이터 패턴 확인
md.pattern(anscombe)
```

아래의 `md.pairs()` 요약은 수정된 Anscombe 데이터셋의 모든 변수 쌍에 대해 네 가지 관측/결측 조합을 표로 나타냅니다.

```{r imp-md-pairs-anscombe}
## 모든 변수 쌍에 대한 패턴별 관측치 수
p <- md.pairs(anscombe)
p
```

-   `rr` = 두 값 쌍이 모두 관측된 관측치 수
-   `rm` = 두 변수가 모두 결측치인 관측치 수
-   `mr` = 첫 번째 변수(예: 행 변수)의 값이 관측되고 두 번째(또는 열) 변수가 결측된 관측치 수
-   `mm` = 두 번째 변수(예: 열 변수)의 값이 관측되고 첫 번째(또는 행) 변수가 결측된 관측치 수

그림 \@ref(fig:fig-marginal-scatter)는 y1에 대한 y4의 이변량 산점도와 하나의 변수에서만 사용할 수 있는 관측치를 나타내는 한계 상자 수염 그림(marginal boxplots)을 결합합니다.

```{r fig-marginal-scatter, fig.cap="Scatterplot of y4 versus y1 with Marginal Boxplots", fig.alt="A scatterplot displaying the relationship between variables y1 (x-axis) and y4 (y-axis). Marginal boxplots are shown on the top and right axes. The boxplots summarize the distribution of y1 and y4 individually. Some outliers are marked in red, and colored points show potential groupings or categories in the data.", out.width="80%", fig.align="center"}
## y1과 y4의 주변부 플롯
marginplot(anscombe[c(5, 8)], col = c("blue", "red", "orange"))
```

```{r}
## 모든 결측치에 대한 5번의 대체
imp1 <- mice(anscombe, m = 5)

## 각 대체된 데이터셋에 대한 선형 회귀 - 5개의 회귀가 실행됨
fitm <- with(imp1, lm(y1 ~ y4 + x1))
summary(fitm)

## 5개의 회귀 모델 전체에서 계수와 표준오차 풀링
mice::pool(fitm)

## 파라미터 추정치 출력
summary(mice::pool(fitm))
```

##### 확률적 대체 (Stochastic Imputation)

확률적 대체는 회귀 대체의 향상된 방법으로, 회귀 모델의 예측값에 무작위 잔차를 추가하여 대체 과정에 무작위성을 도입합니다. 이 접근법은 결정론적 회귀 대체로 인해 도입되는 편향을 줄이면서 원본 데이터의 변동성을 유지하는 것을 목표로 합니다.

확률적 대체는 다음과 같이 설명할 수 있습니다:

$$
\text{Imputed Value} = \text{Predicted Value (from regression)} + \text{Random Residual}
$$

이 방법은 일반적으로 다중 대체(Multiple Imputation) 기법의 기초로 사용됩니다.

**확률적 대체의 장점**

-   회귀 대체의 모든 이점 유지: 
    -   데이터셋 내 변수 간의 관계를 보존합니다.
    -   관측된 데이터의 정보를 활용하여 결측치 대체에 반영합니다.
-   무작위성 도입: 
    -   무작위 잔차 항을 포함시켜 변동성을 추가함으로써, 대체된 값을 더 현실적으로 만들고 결측 데이터의 불확실성을 더 잘 나타냅니다.
-   다중 대체(Multiple Imputation) 지원: 
    -   각 반복마다 다른 무작위 잔차를 생성하여, 강력한 통계 분석을 위한 여러 개의 그럴듯한 데이터셋 생성을 촉진합니다.

**확률적 대체의 단점**

-   비현실적 값: 
    -   무작위 잔차에 따라, 대체된 값이 현실적인 범위(예: 나이나 소득과 같은 변수의 음수 값)를 벗어날 수 있습니다.
-   이분산성 처리 불가: 
    -   데이터가 이분산성(즉, 잔차의 비일정한 분산)을 보일 경우, 확률적 대체에 의해 추가된 무작위성이 기저의 변동성을 정확하게 반영하지 못할 수 있습니다.

**확률적 대체의 단계**

1.  결측치가 있는 변수에 대해 완전한 데이터를 가진 케이스를 사용하여 회귀 모델을 적합시킵니다.
2.  적합된 모델을 사용하여 결측치를 예측합니다.
3.  회귀 모델의 잔차 분포를 기반으로 무작위 잔차를 생성합니다.
4.  예측값에 무작위 잔차를 더하여 결측치를 대체(Imputation)합니다.

```{r}
# 결측치가 있는 예제 데이터셋
set.seed(123)
data <- data.frame(
  X = rnorm(10, mean = 50, sd = 10),
  Y = c(100, 105, 110, NA, 120, NA, 130, 135, 140, NA)
)

# 확률적 대체 수행
stochastic_impute <- function(data, predictor, target) {
  # 완전한 케이스를 가진 데이터 부분집합 추출
  complete_data <- data[!is.na(data[[target]]), ]
  
  # 회귀 모델 적합
  model <- lm(as.formula(paste(target, "~", predictor)), data = complete_data)
  
  # 결측치 예측
  missing_data <- data[is.na(data[[target]]), ]
  predictions <- predict(model, newdata = missing_data)
  
  # 무작위 잔차 추가
  residual_sd <- sd(model$residuals, na.rm = TRUE)
  stochastic_values <- predictions + rnorm(length(predictions), mean = 0, sd = residual_sd)
  
  # 결측치 대체
  data[is.na(data[[target]]), target] <- stochastic_values
  return(data)
}

# 확률적 대체 적용
imputed_data <- stochastic_impute(data, predictor = "X", target = "Y")

# 대체된 데이터셋 출력
print(imputed_data)
```

참고사항

-   다중 대체(Multiple Imputation): 대부분의 다중 대체 방법은 확률적 회귀 대체의 확장입니다. 다른 무작위 시드로 대체 과정을 반복함으로써, 대체된 값의 불확실성을 설명하기 위한 여러 데이터셋을 생성할 수 있습니다.

-   비현실적 값 처리: 비현실적 값의 문제를 해결하기 위해 추가적인 제약이나 변환(예: 대체된 값을 현실적인 범위로 자르기)이 필요할 수 있습니다.
**결정론적 회귀 대체와의 비교**

| 특징 (Feature) | 결정론적 회귀 대체 (Deterministic Regression Imputation) | 확률론적 대체 (Stochastic Imputation) |
|-------------------------|-----------------------------|------------------|
| **무작위성 (Randomness)** | 없음 (None) | 무작위 잔차 추가 (Adds random residuals) |
| **변동성 보존 (Preserves Variability)** | 아니오 (No) | 예 (Yes) |
| **다중 대체(Multiple Imputation)에서의 사용** | 제한적 (Limited) | 매우 적합 (Well-suited) |
| **편향 가능성 (Bias Potential)** | 높음 (Higher) | 낮음 (Lower) |

: 무작위 추출 및 회귀 기반 대체(Imputation) 방법의 비교

```{r}
# Income data
set.seed(1)                              # Set seed
N <- 1000                                    # Sample size

income <-
  round(rnorm(N, 0, 500))            # Create some synthetic income data
income[income < 0] <- income[income < 0] * (-1)

x1 <- income + rnorm(N, 1000, 1500)          # Auxiliary variables
x2 <- income + rnorm(N,-5000, 2000)


# Create 10% missingness in income
income[rbinom(N, 1, 0.1) == 1] <- NA

data_inc_miss <- data.frame(income, x1, x2)
```

##### 단일 확률론적 회귀 대체

```{r}
imp_inc_sri  <- mice(data_inc_miss, method = "norm.nob", m = 1)
data_inc_sri <- mice::complete(imp_inc_sri)
```

##### 단일 예측 평균 일치(Single predictive mean matching)

```{r}
imp_inc_pmm  <- mice(data_inc_miss, method = "pmm", m = 1)
data_inc_pmm <- mice::complete(imp_inc_pmm)
```

##### 확률론적 회귀 대체에 포함된 음수 값

```{r}
data_inc_sri$income[data_inc_sri$income < 0]
# No values below 0
data_inc_pmm$income[data_inc_pmm$income < 0]
```

##### 이분산성 데이터(Heteroscedastic data)에 대한 증거

```{r}
# Heteroscedastic data
 
set.seed(1) # Set seed
N <- 1:1000 # Sample size
 
a <- 0
b <- 1
sigma2 <- N^2
eps <- rnorm(N, mean = 0, sd = sqrt(sigma2))
 
y <- a + b * N + eps                         # Heteroscedastic variable
x <- 30 * N + rnorm(N[length(N)], 1000, 200) # Correlated variable
 
y[rbinom(N[length(N)], 1, 0.3) == 1] <- NA   # 30% missing
 
data_het_miss <- data.frame(y, x)
```

##### 단일 확률론적 회귀 대체

```{r}
imp_het_sri  <- mice(data_het_miss, method = "norm.nob", m = 1)
data_het_sri <- mice::complete(imp_het_sri)
```

##### 단일 예측 평균 일치

```{r}
imp_het_pmm  <- mice(data_het_miss, method = "pmm", m = 1)
data_het_pmm <- mice::complete(imp_het_pmm)
```

예측 평균 일치와 확률론적 회귀 대체의 비교

그림 \@ref(fig:fig-heteroskedastic-imputation-comparison)은 이분산성 예제에서 확률론적 회귀 대체와 예측 평균 일치 대체를 나란히 비교합니다.

```{r fig-heteroskedastic-imputation-comparison, fig.cap="Imputation of Heteroskedastic Data", fig.alt="Scatter plots comparing two imputation methods for heteroskedastic data. The left plot shows stochastic regression imputation with observed values in black circles, imputed values in red, and a blue regression line. The right plot shows predictive mean matching with the same visual elements. Both plots have x-axis from 0 to 30000 and y-axis from -1000 to 3000", out.width="100%", fig.align="center"}
# Both plots in one graphic
par(mfrow = c(1, 2))

# Plot of observed values
plot(x[!is.na(data_het_sri$y)],
     data_het_sri$y[!is.na(data_het_sri$y)],
     main = "",
     xlab = "X",
     ylab = "Y")
# Plot of missing values
points(x[is.na(y)], data_het_sri$y[is.na(y)],
       col = "red")

# Title of plot
title("Stochastic Regression Imputation",        
      line = 0.5)

# Regression line
abline(lm(y ~ x, data_het_sri),                   
       col = "#1b98e0", lwd = 2.5)

# Legend
legend(
  "topleft",
  c("Observed Values", "Imputed Values", "Regression Y ~ X"),
  pch = c(1, 1, NA),
  lty = c(NA, NA, 1),
  col = c("black", "red", "#1b98e0")
)

# Plot of observed values
plot(x[!is.na(data_het_pmm$y)],
     data_het_pmm$y[!is.na(data_het_pmm$y)],
     main = "",
     xlab = "X",
     ylab = "Y")


# Plot of missing values
points(x[is.na(y)], data_het_pmm$y[is.na(y)],
       col = "red")

# Title of plot
title("Predictive Mean Matching",
      line = 0.5)
abline(lm(y ~ x, data_het_pmm),
       col = "#1b98e0", lwd = 2.5)

# Legend
legend(
  "topleft",
  c("Observed Values", "Imputed Values", "Regression Y ~ X"),
  pch = c(1, 1, NA),
  lty = c(NA, NA, 1),
  col = c("black", "red", "#1b98e0")
)

mtext(
  "Imputation of Heteroskedastic Data",
  # Main title of plot
  side = 3,
  line = -1.5,
  outer = TRUE,
  cex = 2
)
```

#### 행렬 완성(Matrix Completion)

행렬 완성은 특성(feature) 간의 종속성을 고려하면서 특성 행렬의 결측 데이터를 대체(impute)하는 데 사용되는 방법입니다. 이 접근법은 주성분을 활용하여 데이터 행렬을 근사화하며, 이 과정을 **행렬 완성(matrix completion)**이라고 합니다 [@james2013, Sec 12.3].

**문제 설정 (Problem Setup)**

$n \times p$ 특성 행렬 $\mathbf{X}$를 고려해 봅시다. 여기서 원소 $x_{ij}$는 $i$번째 관측치의 $j$번째 특성 값을 나타냅니다. $\mathbf{X}$의 일부 원소는 결측치이며, 우리는 이러한 결측치를 대체(Imputation)하고자 합니다.

행렬 $\mathbf{X}$는 주요 주성분(leading principal components)을 사용하여 근사화할 수 있습니다. 구체적으로, 다음 목적 함수를 최소화하는 $M$개의 주성분을 고려합니다:

$$
\underset{\mathbf{A} \in \mathbb{R}^{n \times M}, \mathbf{B} \in \mathbb{R}^{p \times M}}{\operatorname{min}} \left\{ \sum_{(i,j) \in \mathcal{O}} (x_{ij} - \sum_{m=1}^M a_{im}b_{jm})^2 \right\}
$$

여기서 $\mathcal{O}$는 관측된 인덱스 $(i,j)$의 집합으로, 전체 $n \times p$ 쌍의 부분집합입니다. 여기서: - $\mathbf{A}$는 $n \times M$ 크기의 주성분 점수 행렬입니다. - $\mathbf{B}$는 $p \times M$ 크기의 주성분 적재량(loadings) 행렬입니다.

**결측치 대체 (Imputation of Missing Values)**

최소화 문제를 푼 후:

1.  결측된 관측치 $x_{ij}$는 다음 공식을 사용하여 대체(impute)할 수 있습니다: $$
       \hat{x}_{ij} = \sum_{m=1}^M \hat{a}_{im}\hat{b}_{jm}
       $$ 여기서 $\hat{a}_{im}$과 $\hat{b}_{jm}$은 각각 $\mathbf{A}$와 $\mathbf{B}$의 추정된 원소입니다.
2.  완전한 데이터 시나리오에서 수행되는 것처럼, 상위 $M$개의 주성분 점수와 적재량을 대략적으로 복원할 수 있습니다.

**반복 알고리즘 (Iterative Algorithm)**

표준 주성분 분석에서 사용되는 고유 분해(eigen-decomposition)는 결측치 때문에 여기에 적용할 수 없습니다. 대신 [@james2013, Alg 12.1]에 설명된 반복 알고리즘을 사용합니다:

1.  완전 행렬 초기화: 차원이 $n \times p$인 초기 완전 행렬 $\tilde{\mathbf{X}}$를 구성합니다: $$
    \tilde{x}_{ij} =
    \begin{cases}
    x_{ij} & \text{if } (i,j) \in \mathcal{O} \\
    \bar{x}_j & \text{if } (i,j) \notin \mathcal{O}
    \end{cases}
    $$ 여기서 $\bar{x}_j$는 불완전한 데이터 행렬 $\mathbf{X}$의 $j$번째 변수에 대해 관측된 값들의 평균입니다. $\mathcal{O}$는 $\mathbf{X}$의 관측된 원소의 인덱스를 나타냅니다.

2.  반복 단계: 수렴할 때까지 다음 단계를 반복합니다:

    -   목적 함수 최소화: 현재 $\tilde{\mathbf{X}}$의 주성분을 계산하여 다음 문제를 풉니다: $$
        \underset{\mathbf{A} \in R^{n \times M}, \mathbf{B} \in R^{p \times M}}{\operatorname{min}} \left\{ \sum_{(i,j) \in \mathcal{O}} (x_{ij} - \sum_{m=1}^M a_{im}b_{jm})^2 \right\}
        $$

    -   결측치 업데이트: 각각의 결측 원소 $(i,j) \notin \mathcal{O}$에 대해 다음을 설정합니다: $$
        \tilde{x}_{ij} \leftarrow \sum_{m=1}^M \hat{a}_{im}\hat{b}_{jm}
        $$

    -   **목적 함수 재계산 (Recalculate the Objective)**: 목적 함수를 계산합니다: $$
        \sum_{(i,j) \in \mathcal{O}} (x_{ij} - \sum_{m=1}^M \hat{a}_{im} \hat{b}_{jm})^2
        $$

3.  대체된 값 반환: 알고리즘이 수렴하면, $(i,j) \notin \mathcal{O}$에 대해 추정된 결측 항목 $\tilde{x}_{ij}$를 반환합니다.

**주요 고려 사항 (Key Considerations)**

-   이 접근법은 결측 데이터가 무작위 결측(MAR, Missing at Random)이라고 가정합니다.
-   반복 알고리즘의 수렴 기준은 보통 목적 함수의 변화량이 임계값에 도달하거나 반복 횟수를 제한하는 것을 포함합니다.
-   주성분의 수인 $M$의 선택은 교차 검증이나 다른 모델 선택 기법을 통해 결정될 수 있습니다.

#### 단일 대체(Single Imputation) 기법의 비교

| **방법 (Method)** | **장점 (Advantages)** | **단점 (Disadvantages)** |
|------------------|----------------------|--------------------------------|
| **평균, 중앙값, 최빈값 대체 (Mean, Median, Mode Imputation)** | 구현이 단순하고 빠름. | 분산 및 공분산의 편향 발생; 변수 간의 관계 무시. |
| **전방/후방 채우기 (Forward/Backward Filling)** | 시간적 순서(temporal ordering) 유지. | 체계적인 공백이나 긴 결측 시퀀스의 경우 편향 발생. |
| **선형 회귀 대체 (Linear Regression Imputation)** | 변수 간의 관계 보존. | 변동성(variability) 포착 실패; 선형성 가정. |
| **로지스틱 회귀 대체 (Logistic Regression Imputation)** | 범주형 변수를 잘 처리함. | 적절한 모델 가정이 필요; 변동성 무시. |
| **PMM (예측 평균 일치)** | 변동성 유지; 현실적인 값을 대체(impute)함. | 계산 집약적; 좋은 예측 모델이 필요. |
| **핫덱 대체 (Hot Deck Imputation)** | 유연함; 데이터 분포 유지. | 공여자(donor) 선택에 민감함; 계산 요구량이 많음. |
| **콜드덱 대체 (Cold Deck Imputation)** | 사전 정의된 공여자 풀을 사용하는 데이터셋 간에 일관성 유지. | 공여자 데이터가 대표성을 띠지 않을 경우 편향 위험 존재. |
| **관측치에서의 무작위 추출 (Random Draw from Observed)** | 단순함; 데이터의 변동성 유지. | 변수 간의 관계를 보존하지 않음; 무작위 대체가 추세를 왜곡할 수 있음. |
| **행렬 완성 (Matrix Completion)** | 종속성을 포착함; 구조적으로 일관된 값을 대체함. | 계산 집약적; 주성분이 데이터 관계를 잘 포착한다고 가정함. |

: 단일 대체(Single Imputation) 기법의 비교

단일 대체 기법은 직관적이고 접근하기 쉽지만, 종종 불확실성을 과소평가하고 변수 간의 관계를 온전히 활용하지 못합니다. 이러한 한계점 때문에, 다중 대체(Multiple Imputation)나 모델 기반 접근법과 비교했을 때 엄밀한 분석에는 덜 이상적입니다.

------------------------------------------------------------------------

### 머신 러닝과 최신 접근법 (Machine Learning and Modern Approaches)

#### 트리 기반 방법 (Tree-Based Methods)

##### 랜덤 포레스트 대체 (Random Forest Imputation, missForest)

랜덤 포레스트 대체(Random Forest Imputation)는 반복적인 프로세스를 사용하여 한 번에 한 변수의 결측치를 예측하며, 다른 변수들을 예측 변수(predictors)로 취급합니다. 이 과정은 수렴할 때까지 계속됩니다.

-   수학적 프레임워크 (Mathematical Framework): 
    1.  결측치를 가진 변수 $X_j$에 대해, $X_j$를 반응 변수로 취급합니다.
    2.  다른 변수들 $X_{-j}$를 예측 변수로 사용하여 랜덤 포레스트 모델 $f(X_{-j})$를 적합합니다.
    3.  결측치를 $\hat{X}_j = f(X_{-j})$로 예측합니다.
    4.  결측 데이터가 있는 모든 변수에 대해 대체된 값들이 안정될 때까지 반복합니다.
-   장점 (Advantages): 
    -   복잡한 상호작용과 비선형성을 포착합니다.
    -   혼합된 데이터 타입(mixed data types)을 원활하게 처리합니다.
-   한계 (Limitations): 
    -   대규모 데이터셋에서는 계산 집약적입니다.
    -   데이터 관계의 품질에 민감합니다.

------------------------------------------------------------------------

##### 그래디언트 부스팅 머신 (Gradient Boosting Machines, GBM)

그래디언트 부스팅 머신은 손실 함수(loss functions)를 최소화하기 위해 모델을 반복적으로 구축합니다. 대체(Imputation)를 위해, 결측치를 예측해야 할 타겟 변수로 취급합니다.

-   수학적 프레임워크: GBM 알고리즘은 다음 손실 함수를 최소화합니다: $$
      L = \sum_{i=1}^n \ell(y_i, f(x_i)),
      $$ 여기서 $\ell$은 손실 함수(예: 평균 제곱 오차)이고, $y_i$는 관측된 값, $f(x_i)$는 예측값입니다.

-   결측치는 $y_i$로 취급되어 반복적으로 예측됩니다.

-   장점: 

    -   높은 예측 정확도.
    -   변수 중요도(variable importance) 포착.

-   한계: 

    -   과적합(Overfitting) 위험.
    -   신중한 하이퍼파라미터 튜닝 필요.

------------------------------------------------------------------------

#### 신경망 기반 대체 (Neural Network-Based Imputation)

##### 오토인코더 (Autoencoders)

오토인코더는 데이터를 압축하고 재구성(reconstruct)하는 비지도(unsupervised) 신경망입니다. 결측치는 재구성 과정에서 추정됩니다.

-   수학적 프레임워크: 오토인코더는 다음으로 구성됩니다:

    1.  인코더 함수(encoder function): $h = g(Wx + b)$, 입력 $x$를 압축합니다.
    2.  디코더 함수(decoder function): $\hat{x} = g'(W'h + b')$, 데이터를 재구성합니다.

-   네트워크는 재구성 손실(reconstruction loss)을 최소화합니다: $$
      L = \sum_{i=1}^n (x_i - \hat{x}_i)^2.
      $$

-   **장점**:

    -   고차원 및 비선형 데이터를 처리합니다.
    -   비지도 학습(Unsupervised learning).

-   **한계**:

    -   계산 요구량이 많음.
    -   효과적인 훈련을 위해 대규모 데이터셋이 필요함.

------------------------------------------------------------------------

##### 데이터 대체(Imputation)를 위한 생성적 적대 신경망 (Generative Adversarial Networks, GANs)

GAN은 생성자(generator)와 판별자(discriminator)로 구성됩니다. 대체(Imputation)를 위해, 생성자는 결측치를 채우고 판별자는 대체된 값들의 품질을 평가합니다.

-   **수학적 프레임워크**: GAN의 훈련은 다음을 최적화하는 것을 포함합니다: $$
      \min_G \max_D \mathbb{E}[\log D(x)] + \mathbb{E}[\log(1 - D(G(z)))].
      $$
    -   $D(x)$: $x$가 실제일 판별자의 확률.
    -   $G(z)$: 잠재 입력(latent input) $z$에 대한 생성자의 출력.
-   장점: 
    -   기본 분포(underlying distributions)를 반영하는 현실적인 대체.
    -   복잡한 데이터 타입 처리.
-   한계: 
    -   훈련 및 튜닝이 어려움.
    -   계산 집약적.

------------------------------------------------------------------------

#### 행렬 분해 및 행렬 완성 (Matrix Factorization and Matrix Completion)

##### 특이값 분해 (Singular Value Decomposition, SVD)

SVD는 행렬 $A$를 세 개의 행렬로 분해합니다: $$
A = U\Sigma V^T,
$$ 여기서 $U$와 $V$는 직교 행렬(orthogonal matrices)이고, $\Sigma$는 특이값(singular values)을 포함합니다. 결측치는 저랭크 근사(low-rank approximation)를 사용하여 $A$를 재구성함으로써 추정됩니다: $$
\hat{A} = U_k \Sigma_k V_k^T.
$$

-   **장점**:
    -   전역 패턴(global patterns) 포착.
    -   구조화된 데이터에 대해 효율적.
-   **한계**:
    -   선형 관계를 가정함.
    -   희소성(sparsity)에 민감함.

------------------------------------------------------------------------

##### 협업 필터링 접근법 (Collaborative Filtering Approaches)

협업 필터링은 행(사용자) 또는 열(항목) 간의 유사성을 사용하여 결측 데이터를 대체(impute)합니다. 예를 들어, $X_{ij}$의 값은 다음과 같이 예측됩니다: $$
\hat{X}_{ij} = \frac{\sum_{k \in N(i)} w_{ik} X_{kj}}{\sum_{k \in N(i)} w_{ik}},
$$ 여기서 $w_{ik}$는 유사성 가중치(similarity weights)를 나타내고 $N(i)$는 이웃의 집합입니다.

------------------------------------------------------------------------

#### K-최근접 이웃 대체 (K-Nearest Neighbor (KNN) Imputation)

KNN은 거리 행렬을 기반으로 $k$개의 가장 가까운 관측치를 식별하고, 가중 평균(연속형 변수의 경우)이나 최빈값(범주형 변수의 경우)을 사용하여 결측치를 대체합니다.

-   **수학적 프레임워크**: 결측치 $x$에 대해 대체된 값은 다음과 같습니다: $$
      \hat{x} = \frac{\sum_{i=1}^k w_i x_i}{\sum_{i=1}^k w_i},
      $$ 여기서 $w_i = \frac{1}{d(x, x_i)}$이고 $d(x, x_i)$는 거리 측정 기준(예: 유클리디안 또는 맨해튼)입니다.

-   **장점**:

    -   단순하고 해석 가능.
    -   비모수적(Non-parametric).

-   **한계**:

    -   대규모 데이터셋에 대해 계산 비용이 높음.

------------------------------------------------------------------------

#### 하이브리드 방법 (Hybrid Methods)

하이브리드 방법은 통계적 접근법과 머신 러닝 접근법을 결합합니다. 예를 들어, 평균 대체를 수행한 후 머신 러닝 모델로 미세 조정(fine-tuning)하는 방식입니다. 이러한 방법들은 여러 기법의 장점을 활용하는 것을 목표로 합니다.

------------------------------------------------------------------------

#### 요약 표 (Summary Table)

| 방법 (Method)                     | 장점 (Advantages)                                      | 한계 (Limitations)                               | 적용 분야 (Applications)           |
|------------------|-------------------|------------------|------------------|
| 랜덤 포레스트 (missForest) | 혼합 데이터 타입 처리, 상호작용 포착 | 계산 집약적                 | 혼합 데이터 타입 (Mixed data types) |
| 그래디언트 부스팅 머신 (GBM) | 높은 정확도, 특성 중요도(feature importance) | 파라미터에 민감함                 | 예측 작업 (Predictive tasks)       |
| 오토인코더 (Autoencoders)    | 고차원 및 비선형 데이터 처리       | 계산 비용이 높음                 | 복잡한 데이터셋 (Complex datasets)       |
| GANs                       | 현실적인 대체, 복잡한 분포 처리    | 훈련이 어려움, 리소스 집약적    | 헬스케어, 금융 (Healthcare, finance)    |
| SVD                        | 전역 패턴 포착, 효율적             | 선형 관계를 가정함              | 추천 시스템 (Recommendation systems) |
| 협업 필터링 (Collaborative Filtering)    | 사용자-항목 데이터에 직관적                    | 희소 데이터나 새로운 데이터에 취약함         | 추천 시스템 (Recommender systems)    |
| KNN 대체 (KNN Imputation)  | 단순함, 해석 가능                           | 계산 집약적, k값에 민감함 | 범용적 목적 (General-purpose)        |
| 하이브리드 방법 (Hybrid Methods) | 여러 장점의 결합                     | 설계의 복잡성                      | 유연함 (Flexible)               |

: 결측 데이터 대체를 위한 고급 머신 러닝 방법 (Advanced Machine Learning Methods for Missing Data Imputation)
------------------------------------------------------------------------

### 다중 대체(Multiple Imputation)

다중 대체(MI)는 대체를 통해 여러 개의 그럴듯한 데이터셋을 생성하고, 각 데이터셋을 개별적으로 분석한 후, 대체 과정에서의 불확실성을 고려하여 결과를 결합함으로써 결측 데이터를 처리하는 통계 기법입니다. MI는 결측 데이터가 [완전 무작위 결측(MCAR)](#missing-completely-at-random-mcar)이거나 [무작위 결측(MAR)](#missing-at-random-mar)이라는 가정 하에 작동합니다.

[단일 대체 기법(Single Imputation Techniques)]과 달리, MI는 대체된 값에 변동성을 도입하여 결측 데이터에 내재된 불확실성을 반영합니다. 임시 방편적인 방법들로 인해 발생하는 편향을 방지하고 더 신뢰할 수 있는 통계적 추론을 생성합니다.

MI의 세 가지 기본 단계는 다음과 같습니다:

1.  **대체(Imputation)**: 결측치를 그럴듯한 값들의 세트로 교체하여 여러 개의 "완성된(completed)" 데이터셋을 생성합니다.
2.  **분석(Analysis)**: 각 대체된 데이터셋에 대해 원하는 통계 분석을 수행합니다.
3.  **결합(Combination)**: 대체 간 및 대체 내 변동성을 설명하기 위한 규칙을 사용하여 결과를 결합합니다.

#### 다중 대체(Multiple Imputation)가 중요한 이유

대체된 값은 추정치이며 본질적으로 무작위 오차를 포함합니다. 그러나 후속 분석에서 이러한 추정치를 정확한 값으로 취급하면, 소프트웨어는 이 추가적인 오차를 간과할 수 있습니다. 이러한 간과는 **표준 오차의 과소 추정과 지나치게 작은 p-값**을 초래하여 잘못된 결론으로 이어집니다.

**다중 대체(Multiple Imputation)**는 각 결측치에 대해 여러 추정치를 생성하여 이 문제를 해결합니다. 이러한 추정치들은 무작위성으로 인해 약간씩 다르며, 이는 변동성을 다시 도입합니다. 이 변동성은 소프트웨어가 대체된 값의 불확실성을 통합하는 데 도움을 주어 다음과 같은 결과를 낳습니다:

-   **편향 없는 파라미터 추정치**

-   **정확한 표준 오차**

-   **개선된 p-값**

다중 대체는 약 20년 전에 통계학에서 중요한 돌파구였습니다. 이는 다수의 (전부는 아니지만) 결측 데이터 문제에 대한 해결책을 제공하며, 올바르게 적용될 경우 신뢰할 수 있는 파라미터 추정치를 도출합니다.

결측 데이터의 비율이 매우 작은 경우(예: 2-3%), 대체 방법의 선택은 덜 중요합니다.

#### 다중 대체의 목표

다중 대체를 포함한 모든 결측 데이터 처리 기법의 주요 목표는 다음과 같습니다:

1.  **편향 없는 파라미터 추정치**: 정확한 회귀 계수, 그룹 평균, 오즈비 등을 보장합니다.

2.  **정확한 표준 오차**: 이는 신뢰할 수 있는 p-값과 적절한 통계적 추론으로 이어집니다.

3.  **적절한 검정력(Adequate power)**: 의미 있고 유의미한 파라미터 값을 탐지하기 위함입니다.

#### 루빈의 프레임워크(Rubin's Framework) 개요

루빈의 프레임워크는 MI의 이론적 기초를 제공합니다. 대체를 생성하기 위해 베이지안 모델 기반 접근 방식을 사용하고, 결과를 평가하기 위해 빈도주의적 접근 방식을 사용합니다. 루빈의 프레임워크의 주요 목표는 대체가 다음을 보장하도록 하는 것입니다:

-   데이터에 존재하는 통계적 관계를 유지합니다.
-   결측 데이터의 실제 값에 대한 불확실성을 반영합니다.

루빈의 프레임워크 하에서, MI는 다음과 같은 장점을 제공합니다:

-   **일반화 가능성(Generalizability)**: 최대 우도 추정(MLE)과 달리, MI는 광범위한 모델에 적용될 수 있습니다.
-   **통계적 특성(Statistical Properties)**: 데이터가 무작위 결측(MAR) 또는 완전 무작위 결측(MCAR)일 때, MI 추정치는 일치하고(consistent), 점근적으로 정규분포를 따르며(asymptotically normal), 효율적입니다(efficient).

루빈은 또한 다중 대체의 사용 중요성을 강조했습니다. 단일 대체는 대체된 값의 변동성을 설명하지 못해 표준 오차를 과소 추정하고 지나치게 낙관적인 검정 통계량을 초래하기 때문입니다.

#### MICE(Multivariate Imputation by Chained Equations)

MICE(Multivariate Imputation by Chained Equations)는 혼합 변수 유형을 가진 데이터셋에서 MI를 구현하는 데 널리 사용되는 알고리즘입니다. MICE의 단계는 다음과 같습니다:

1.  **초기화(Initialization)**: 결측치를 관측된 데이터의 평균이나 중앙값과 같은 초기 추측 값으로 교체합니다.
2.  **반복적 대체(Iterative Imputation)**:
    -   결측치가 있는 각 변수에 대해, 다른 모든 변수(또는 관련 예측 변수의 부분 집합)에 대해 회귀 분석을 수행합니다.
    -   회귀 모델을 사용하여 결측치를 예측하고, 잔차 분포에서 추출한 무작위 오차 항을 추가합니다.
3.  **수렴(Convergence)**: 파라미터 추정치가 안정될 때까지 대체 과정을 반복합니다.

MICE는 연속형, 범주형 및 이진형 데이터를 수용하여 각 변수에 대한 회귀 모델을 유연하게 지정할 수 있게 해줍니다.

#### 대체를 위한 베이지안 릿지 회귀(Bayesian Ridge Regression for Imputation)

베이지안 릿지 회귀는 회귀 계수에 사전 분포를 통합하는 고급 대체 방법으로, 다음과 같은 경우에 특히 유용합니다:

-   예측 변수들의 상관관계가 높은 경우.
-   표본 크기가 작은 경우.
-   결측 비율이 상당한 경우.

이 방법은 회귀 계수를 확률 변수로 취급하고 사후 분포에서 샘플링하여 대체 과정에 변동성을 도입합니다. 베이지안 릿지 회귀는 MICE와 같은 더 단순한 방법보다 계산적으로 집중적이지만, 더 큰 견고성을 제공합니다.

#### MI의 결과 결합 (루빈의 규칙, Rubin's Rules)

여러 데이터셋이 대체되고 분석되면, 결과를 결합하기 위해 루빈의 규칙이 사용됩니다. 목표는 결측 데이터로 인해 발생하는 불확실성을 적절히 고려하는 것입니다. 관심 파라미터 $\theta$에 대해:

1.  **추정치 결합**: $$
    \bar{\theta} = \frac{1}{M} \sum_{m=1}^M \theta_m
    $$ 여기서 $\theta_m$은 $m$번째 대체된 데이터셋의 추정치이고, $M$은 대체의 수입니다.

2.  **분산 결합**: $$
    T = \bar{W} + \left(1 + \frac{1}{M}\right) B
    $$ 여기서:

    -   $\bar{W}$는 대체 내 분산(average within-imputation variance)의 평균입니다.
    -   $B$는 대체 간 분산(between-imputation variance)입니다: $$
        B = \frac{1}{M-1} \sum_{m=1}^M (\theta_m - \bar{\theta})^2
        $$

이러한 공식은 최종 분산을 조정하여 대체 내 및 대체 간의 불확실성을 모두 반영합니다.

##### 당면 과제(Challenges)

1.  확률적 변동성(Stochastic Variability): MI 결과는 무작위 추출에 의존하기 때문에 실행할 때마다 약간씩 다릅니다. 재현성을 보장하려면 항상 무작위 시드(random seed)를 설정하십시오.
2.  수렴(Convergence): MICE와 같은 반복 알고리즘은 높은 결측 데이터 비율에서 수렴하는 데 어려움을 겪을 수 있습니다.
3.  무작위 결측(MAR) 가정: MI는 결측 데이터가 무작위 결측(MAR)이라고 가정합니다. 데이터가 비무작위 결측(MNAR)인 경우, MI는 편향된 결과를 생성할 수 있습니다.

##### 모범 사례(Best Practices)

1.  알고리즘 선택: 
    -   혼합된 데이터 유형을 가진 데이터셋이나 변수 간의 관계가 복잡한 경우 MICE(Multivariate Imputation by Chained Equations)를 사용하십시오.
    -   작은 데이터셋이나 예측 변수들의 상관관계가 높은 경우 베이지안 릿지 회귀(Bayesian Ridge Regression)를 적용하십시오.
2.  진단 확인: 
    -   신뢰할 수 있는 결과를 보장하기 위해 트레이스 플롯(trace plots)이나 진단 통계량을 사용하여 대체의 품질을 평가하고 수렴을 확인하십시오.
3.  데이터 변환: 
    -   치우친(skewed) 데이터나 비율 데이터의 경우, 대체 전에 로그 또는 로짓 변환을 적용하고 데이터의 원래 척도를 유지하기 위해 이후에 역변환을 수행하는 것을 고려하십시오.
4.  비선형 관계 처리: 
    -   비선형 관계나 상호작용의 경우, 정확한 추정치를 보장하기 위해 관련된 범주형 변수의 수준별로 대체를 층화(stratify)하십시오.
5.  대체의 수: 
    -   작은 데이터셋이나 결측성이 높은 데이터셋의 경우 최소 20번의 대체를 사용하십시오. 이는 후속 분석에서 견고하고 신뢰할 수 있는 결과를 보장합니다.
6.  더미 변수에 대한 대체값을 반올림하지 마십시오: 
    -   많은 대체 방법(예: 마르코프 연쇄 몬테카를로 [MCMC])은 더미 변수에 대해서도 정규성을 가정합니다. 역사적으로 이진 변수에 대해 대체된 값을 0이나 1로 반올림하는 것이 권장되었지만, 연구에 따르면 이는 파라미터 추정치에 편향을 도입합니다. 대신, 직관에 어긋나 보일지라도 대체된 값을 소수 형태 그대로 남겨두십시오.
7.  대체 전 치우친 변수를 변환하지 마십시오: 
    -   대체 전에 정규성 가정을 충족하기 위해 변수를 변환하면 다른 변수들과의 관계가 왜곡되어, 편향된 대체를 초래하고 잠재적으로 이상치를 도입할 수 있습니다. 치우친 변수를 직접 대체하는 것이 더 좋습니다.
8.  더 많은 대체를 사용하십시오: 
    -   전통적인 조언은 편향 없는 추정치를 위해 5~10번의 대체면 충분하다고 제안하지만, 반복된 분석에서 불일치가 발생할 수 있습니다. [@Bodner_2008]은 결측 데이터의 비율과 동일한 수의 대체를 사용할 것을 제안합니다. 추가적인 대체가 일반적으로 계산 작업량을 크게 증가시키지 않으므로, 더 많은 대체를 사용하는 것이 현명한 선택입니다.
9.  대체 전에 곱셈 항(Multiplicative Terms)을 생성하십시오: 
    -   모델에 상호작용 또는 이차 항이 포함된 경우, 결측치를 대체하기 전에 이러한 항을 먼저 생성하십시오. 대체한 후 이러한 항을 생성하면, [@von_Hippel_2009]이 강조한 바와 같이 회귀 파라미터에 편향이 발생할 수 있습니다.

------------------------------------------------------------------------

## 대체 방법의 평가(Evaluation of Imputation Methods)

### 대체 품질 평가를 위한 통계적 지표

대체된 데이터의 품질을 평가하기 위해 여러 통계적 지표가 널리 사용됩니다. 이러한 지표들은 대체된 값을 관측된 값과 비교하거나(결측이 시뮬레이션되거나 인위적으로 도입된 경우) 대체의 사용이 후속 분석의 품질에 미치는 전반적인 영향을 평가합니다. 주요 지표는 다음과 같습니다:

-   **평균 제곱근 오차(RMSE):** RMSE는 다음과 같이 계산됩니다: $$ 
    \text{RMSE} = \sqrt{\frac{1}{n} \sum_{i=1}^{n} (y_i - \hat{y}_i)^2}
    $$ 이는 실제 값과 대체된 값 사이의 오차의 평균적인 크기를 측정합니다. RMSE가 낮을수록 대체의 정확도가 높음을 나타냅니다.

-   **평균 절대 오차(MAE):** MAE는 관측된 값과 대체된 값 사이의 절대적 차이의 평균을 측정합니다: $$ 
    \text{MAE} = \frac{1}{n} \sum_{i=1}^{n} |y_i - \hat{y}_i|
    $$ MAE는 대체 성능에 대한 직관적인 평가를 제공하며 RMSE보다 이상치에 덜 민감합니다.

-   **로그 우도(Log-Likelihood) 및 이탈도(Deviance) 측도:** 로그 우도는 대체 모델이 데이터에 얼마나 잘 맞는지를 평가하는 데 사용할 수 있습니다. 우도 비교에 기반한 이탈도 측도는 대체 모델의 상대적 적합도를 평가합니다. 이는 최대 우도 추정과 같은 방법을 평가할 때 특히 유용합니다.

실무에서 이러한 지표들은 밀도 플롯(density plots) 및 잔차 분석과 같은 그래픽 방법과 결합되어 대체 성능을 보다 철저히 이해하는 데 사용될 수 있습니다.

------------------------------------------------------------------------

### 대체에서의 편향-분산 트레이드오프(Bias-Variance Tradeoff in Imputation)

대체 방법은 신뢰할 수 있는 결과를 얻기 위해 편향과 분산 사이의 균형을 맞춰야 합니다. 평균 또는 최빈값 대체와 같은 더 단순한 방법은 특히 결측 메커니즘이 무작위가 아닐 경우 편향된 파라미터 추정치로 이어지는 경우가 많습니다. 이러한 방법들은 변동성을 과소평가하여 표준 오차를 축소시키고 잠재적으로 통계적 추론에 대한 과도한 확신으로 이어질 수 있습니다.

반대로, [다중 대체(Multiple Imputation)]나 FIML(Full Information Maximum Likelihood)과 같은 고급 방법은 일반적으로 적절히 조정된 분산을 가지며 편향 없는 추정치를 산출합니다. 그러나 이러한 방법들은 계산 복잡도를 증가시킬 수 있으며 가정과 파라미터에 대한 세심한 튜닝을 요구합니다.

이 트레이드오프는 다음과 같이 요약됩니다:

-   **고편향, 저분산(High Bias, Low Variance):** 단순한 방법들(예: 단일 대체, 평균 대체).

-   **저편향, 중등도 분산(Low Bias, Moderate Variance):** 고급 방법들(예: 다중 대체, FIML, 베이지안 방법).

------------------------------------------------------------------------

### 민감도 분석(Sensitivity Analysis)

민감도 분석은 다양한 가정 하에서 대체 방법의 견고성을 평가하는 데 중요합니다. 두 가지 주요 초점 영역은 다음과 같습니다:

-   **가정에 대한 견고성 평가:** 대체 모델은 결측 메커니즘에 대한 가정에 의존하는 경우가 많습니다 ([결측 데이터의 정의 및 분류(Definition and Classification of Missing Data)](#definition-and-classification-of-missing-data) 참조). 민감도 분석은 이러한 가정을 약간 완화하거나 수정했을 때 결과가 어떻게 달라지는지를 검증하는 과정을 포함합니다.

-   **다운스트림 분석에 미치는 영향:** 대체의 품질은 다운스트림 분석([대체의 목표(Objectives of Imputation)])에 미치는 영향에 기반하여 평가되어야 합니다. 예를 들어:

    -   대체가 회귀 모델의 인과 추론에 영향을 미치는가?
    -   가설 검정이나 예측 모델링의 결론이 대체 기법에 대해 견고한가?

------------------------------------------------------------------------

### 시뮬레이션 데이터와 실제 사례 연구를 이용한 검증

대체 방법의 검증은 시뮬레이션된 데이터와 실제 사례의 조합을 통해 수행하는 것이 가장 좋습니다:

1.  **시뮬레이션 데이터:** - 알려진 결측 패턴과 실제 값을 가진 데이터셋을 생성합니다. - 다양한 대체 방법을 적용하고 RMSE, MAE 및 기타 지표를 사용하여 그 성능을 평가합니다.
2.  **실제 사례 연구:**
    -   마케팅의 고객 거래 데이터나 포트폴리오 분석의 재무 데이터 등 실제 연구의 데이터셋을 사용합니다.
    -   대체가 실행 가능한 결과(예: 시장 세분화, 위험 평가)에 미치는 영향을 평가합니다.

이러한 접근법을 결합하면 방법들이 다양한 맥락과 데이터 구조에 걸쳐 잘 일반화됨을 보장할 수 있습니다.

------------------------------------------------------------------------

## 효과적인 접근법 선택 기준(Criteria for Choosing an Effective Approach)

적절한 대체 방법을 선택하는 것은 다음 기준에 따라 달라집니다:

1.  **편향 없는 파라미터 추정치:** 기법은 평균, 분산, 회귀 계수와 같은 핵심 추정치가 특히 무작위 결측(MAR)이나 비무작위 결측(MNAR) 데이터가 있는 상황에서 편향되지 않도록 보장해야 합니다.

2.  **적절한 검정력(Adequate Power):** 방법은 통계적 검정력을 보존하여, 견고한 가설 검정과 모델 추정을 가능하게 해야 합니다. 이는 팽창된 제2종 오류로 인해 중요한 효과를 놓치지 않도록 보장합니다.

3.  **정확한 표준 오차:** 정확한 표준 오차의 추정은 신뢰할 수 있는 p-값과 신뢰 구간을 위해 필수적입니다. 단일 대체와 같은 방법은 종종 표준 오차를 과소평가하여 과도하게 확신하는 결론으로 이끕니다.

**선호되는 방법: 다중 대체 및 FIML(Full Information Maximum Likelihood)**

**다중 대체(Multiple Imputation, MI):**

-   MI는 결측치를 예측 분포에서 추출한 여러 개의 그럴듯한 값으로 교체합니다. 여러 개의 완성된 데이터셋을 생성하고, 각 데이터셋을 분석한 뒤 그 결과를 결합합니다.

-   장점: 불확실성을 잘 처리하고, 타당한 표준 오차를 제공하며, 무작위 결측(MAR) 하에서 견고합니다.

-   단점: 계산적으로 집약적이며, 모델의 잘못된 명세에 민감합니다.

**FIML(Full Information Maximum Likelihood):**

-   FIML은 결측치를 명시적으로 대체할 필요 없이 가능한 모든 데이터를 사용하여 파라미터를 직접 추정합니다.

-   장점: 효율적이고, 무작위 결측(MAR) 하에서 편향되지 않으며, 계산적으로 우아합니다.

-   단점: 올바르게 명세된 모델을 요구하며 비무작위 결측(MNAR) 데이터에 민감할 수 있습니다.

**피해야 할 방법**

-   **단일 대체 (예: 평균, 최빈값):**
    -   편향된 추정치로 이어지고 변동성을 과소평가합니다.
-   **완전 제거법(Complete Case Analysis, Listwise Deletion):**
    -   결측 데이터가 있는 행을 버림으로써, 표본 크기를 줄이고 데이터가 완전 무작위 결측(MCAR)이 아닌 경우 편향을 도입할 가능성이 있습니다.

**실용적 고려사항(Practical Considerations)**

-   계산 효율성 및 구현의 용이성.
-   다운스트림 분석 방법과의 호환성.
-   데이터의 결측 메커니즘과의 정렬(Alignment).

------------------------------------------------------------------------

## 도전 과제 및 윤리적 고려사항(Challenges and Ethical Considerations)

### 고차원 데이터에서의 과제

변수의 수가 관측치의 수보다 많은 고차원 데이터는 결측 데이터 분석에서 고유한 도전 과제를 제기합니다.

-   차원의 저주(Curse of Dimensionality): 평균이나 회귀 대체와 같은 표준 대체 방법들은 희소한 데이터 분포로 인해 고차원 공간에서 어려움을 겪습니다.

-   정규화 방법(Regularized Methods): LASSO, 릿지 회귀(Ridge Regression) 및 엘라스틱 넷(Elastic Net)과 같은 기법들은 고차원 결측 데이터를 처리하는 데 사용될 수 있습니다. 이러한 방법들은 모델 계수를 축소시켜 과적합(overfitting)을 방지합니다.

-   행렬 분해(Matrix Factorization): 주성분 분석(PCA) 또는 특이값 분해(SVD)와 같은 방법들은 종종 고차원 데이터셋에서 차원을 먼저 축소함으로써 결측치를 대체하는 데 적응되어 사용됩니다.

------------------------------------------------------------------------

### 빅데이터 환경에서의 결측 데이터

빅데이터의 도래는 계산의 확장성과 저장 제약을 포함하여 결측 데이터 처리에 대한 추가적인 복잡성을 초래합니다.

#### 분산 대체 기법(Distributed Imputation Techniques)

-   맵리듀스 프레임워크(MapReduce Frameworks): k-최근접 이웃(KNN) 대체나 다중 대체(MI)와 같은 알고리즘들은 MapReduce 또는 유사한 프레임워크를 사용하여 분산 환경에 맞게 조정될 수 있습니다.

-   연합 학습(Federated Learning): 의료나 금융과 같이 데이터가 여러 위치에 분산되어 있는 시나리오에서, 연합 학습은 데이터를 중앙 집중화하지 않고 대체를 가능하게 하여 프라이버시를 보장합니다.

#### 클라우드 기반 구현(Cloud-Based Implementations)

-   클라우드 네이티브 알고리즘: AWS, Google Cloud, Azure와 같은 클라우드 플랫폼은 대규모 데이터셋에 대한 고급 대체 알고리즘을 구현하기 위한 확장 가능한 솔루션을 제공합니다.

-   AutoML 통합: 자동화된 기계 학습(AutoML) 파이프라인은 종종 클라우드 기반의 컴퓨팅 능력을 활용하여 데이터 전처리 단계로서 결측 데이터 처리를 포함합니다.

-   실시간 대체(Real-Time Imputation): 전자 상거래에서 클라우드 기반 솔루션은 추천 시스템이나 사기 탐지를 위한 실시간 대체를 가능하게 하여 원활한 사용자 경험을 보장합니다.

------------------------------------------------------------------------

### 윤리적 우려(Ethical Concerns)

#### 편향 증폭(Bias Amplification)

-   체계적 편향의 도입: 대체 방법은 본의 아니게 기존의 편향을 강화할 수 있습니다. 예를 들어, 인구 통계학적 변수를 바탕으로 급여 데이터를 대체하는 것은 사회적 불평등을 확산시킬 수 있습니다.

-   비즈니스적 영향: 신용 평가에서, 결측된 재무 데이터의 편향된 대체는 불공정한 신용 결정으로 이어져 소외 계층에 불균형적으로 영향을 미칠 수 있습니다.

-   완화 전략: 공정성 인식 기계 학습(fairness-aware machine learning)과 편향 감사(bias auditing)와 같은 기법은 대체 중에 도입된 편향을 식별하고 줄이는 데 도움이 될 수 있습니다.

#### 대체 결정 보고의 투명성(Transparency in Reporting Imputation Decisions)

-   재현성 및 문서화: 대체 방법과 가정에 대한 투명한 보고는 재현성을 위해 필수적입니다. 분석가는 대체 파이프라인에 대한 명확한 문서를 제공해야 합니다.

-   이해관계자 소통: 비즈니스 환경에서 대체 결정 사항을 이해관계자에게 전달하는 것은 정보에 입각한 의사결정과 결과에 대한 신뢰를 보장합니다.

-   윤리적 프레임워크: 유럽 연합의 GDPR이나 산업별 규약에서 제공하는 것과 같은 윤리적 가이드라인은 데이터 처리의 투명성 중요성을 강조합니다.

------------------------------------------------------------------------

## 결측 데이터 처리의 최신 동향(Emerging Trends in Missing Data Handling)

### 신경망 접근법의 발전(Advances in Neural Network Approaches)

신경망은 결측 데이터 대체의 환경을 변화시켜 전통적인 방법을 넘어서는 유연하고 확장 가능하며 강력한 솔루션을 제공합니다.

#### 변분 오토인코더(Variational Autoencoders, VAEs)

-   개요: 변분 오토인코더(VAEs)는 데이터를 잠재 공간(latent space)으로 인코딩하고 이를 재구성하여 재구성 중 결측치를 채우는 생성 모델(generative models)입니다.

-   장점: 

    -   변수 간의 복잡하고 비선형적인 관계를 처리합니다.
    -   고차원 데이터셋으로 확장 가능합니다.
    -   불확실성을 반영하여 확률적 대체를 생성합니다.

-   응용: 

    -   마케팅에서 VAEs는 계절적 및 인구 통계학적 변동을 고려하면서 결측된 고객 행동 데이터를 대체할 수 있습니다.
    -   금융에서 VAEs는 자산 간의 의존성을 모델링하여 결측된 주가 데이터를 대체하는 데 도움을 줍니다.

#### 결측 데이터를 위한 GANs(GANs for Missing Data)

-   생성적 적대 신경망(Generative Adversarial Networks, GANs): GANs는 생성자(generator)와 판별자(discriminator)로 구성되며, 생성자는 결측 데이터를 대체하고 판별자는 그 품질을 평가합니다.

-   장점: 

    -   데이터 분포를 보존하고 과도한 평활화(over-smoothing)를 방지합니다.
    -   복잡한 패턴이나 다봉(multi-modal) 분포를 가진 데이터셋의 대체에 적합합니다.

-   응용: 

    -   의료 분야에서 GANs는 환자 프라이버시와 데이터 무결성을 보존하면서 결측된 환자 기록을 대체하는 데 사용되었습니다.
    -   소매업에서 GANs는 결측된 판매 데이터를 모델링하여 트렌드를 예측하고 재고를 최적화할 수 있습니다.

------------------------------------------------------------------------

### 강화 학습과의 통합(Integration with Reinforcement Learning)

강화 학습(RL)은 동적 또는 순차적 데이터 환경에서 결측 데이터 전략에 점차 통합되고 있습니다.

-   마르코프 결정 과정(Markov Decision Processes, MDPs): RL은 결측 데이터 처리를 MDP로 모델링하며, 여기서 행동(대체)은 보상(예측 또는 결정의 정확성)을 기반으로 최적화됩니다.

-   능동적 대체(Active Imputation): 

    -   RL은 다운스트림 작업에 가장 큰 영향을 미치는 결측 데이터 포인트를 우선 순위화하여 능동적으로 질의하는 데 사용할 수 있습니다.
    -   예시: 고객 이탈 예측에서 RL은 가치가 높은 고객 기록의 대체를 최적화할 수 있습니다.

-   응용: 

    -   재무 예측: RL 모델을 사용하여 결측된 거래 데이터를 동적으로 대체하고 포트폴리오 결정을 최적화합니다.
    -   스마트 시티: RL 기반 모델은 트래픽 관리의 실시간 의사결정을 향상시키기 위해 결측된 센서 데이터를 처리합니다.

------------------------------------------------------------------------

### 결측 데이터를 위한 합성 데이터 생성(Synthetic Data Generation for Missing Data)

합성 데이터 생성은 결측 데이터를 해결하기 위한 견고한 솔루션으로 부상하여 유연성과 개인정보 보호를 제공합니다.

-   데이터 증강(Data Augmentation): 결측치가 있는 데이터셋을 증강하기 위해 합성 데이터를 생성하여, 대체로 인해 도입되는 편향을 줄입니다.

-   기법: 

    -   시뮬레이션: 몬테카를로 시뮬레이션은 관측된 분포에 기반하여 그럴듯한 데이터 포인트를 생성합니다.
    -   생성 모델: GANs 및 VAEs는 기존 패턴과 일치하는 사실적인 합성 데이터를 생성합니다.

-   응용: 

    -   사기 탐지에서, 합성 데이터셋은 결측치가 이상 탐지에 미치는 영향 사이의 균형을 맞춥니다.
    -   보험에서, 합성 데이터는 불완전한 계약자 기록의 공백을 채워 가격 책정 모델을 지원합니다.

------------------------------------------------------------------------

### 연합 학습과 프라이버시 보존 대체(Federated Learning and Privacy-Preserving Imputation)

연합 학습은 데이터 프라이버시를 보존하면서 협업 분석을 위한 방법으로 견인력을 얻었습니다.

-   연합 대체(Federated Imputation): 
    -   분산형 대체 알고리즘은 탈중앙화된 데이터에서 작동하여 민감한 정보가 로컬에 남아 있도록 보장합니다.
    -   예시: 병원들은 개별 기록을 공유하지 않고도 결측된 환자 데이터를 협력하여 대체합니다.
-   프라이버시 메커니즘: 
    -   차등 프라이버시(Differential privacy)는 대체된 값에 노이즈를 추가하여 개인 수준의 데이터를 보호합니다.
    -   동형 암호화(Homomorphic encryption)는 암호화된 데이터에 대한 연산을 허용하여 대체 과정 전반에 걸쳐 프라이버시를 보장합니다.
-   응용: 
    -   의료: 연합 학습을 통해 여러 클리닉에서 결측된 진단 데이터를 대체합니다.
    -   은행: 금융 거래 데이터의 협업적 대체는 규정을 준수하면서 위험 모델링을 지원합니다.

------------------------------------------------------------------------

### 스트리밍 및 온라인 데이터 환경에서의 대체(Imputation in Streaming and Online Data Environments)

비즈니스와 기술에서 스트리밍 데이터의 사용이 증가함에 따라, 중단 없는 분석을 보장하기 위해 실시간 대체 방법이 요구됩니다.

-   도전 과제: 
    -   데이터가 스트리밍으로 유입될 때 동적으로 대체가 이루어져야 합니다.
    -   실시간 의사결정을 유지하기 위해 낮은 지연(low latency)과 높은 정확성이 필수적입니다.
-   기법: 
    -   온라인 학습 알고리즘(Online Learning Algorithms): 새로운 데이터가 도착함에 따라 대체 모델을 점진적으로 업데이트합니다.
    -   슬라이딩 윈도우 방식(Sliding Window Methods): 최근 데이터를 사용하여 실시간으로 결측치를 추정하고 대체합니다.
-   응용: 
    -   IoT 장치: 스마트 홈이나 산업용 모니터링을 위한 센서 네트워크에서의 대체는 데이터 전송 문제에도 불구하고 지속적인 작동을 보장합니다.
    -   금융 시장: 스트리밍 대체 모델은 실시간 주가 피드(feeds)의 공백을 예측하고 채워 거래 알고리즘에 정보를 제공합니다.

------------------------------------------------------------------------
## 결측치 대체(Imputation)의 적용

이 섹션에서는 결측 데이터를 시각화하고 다양한 결측치 대체(Imputation) 기법을 사용하여 이를 처리하는 방법을 보여줍니다.

| **패키지** | **알고리즘** | **연속형 변수** | **범주형 변수** | **진단** | **복잡성 처리** | **최적의 사용 사례** | **한계점** |
|---------|---------|---------|---------|---------|---------|---------|---------|
| **missForest** | 랜덤 포레스트(Random Forest) | 예 | 예 | OOB 에러 (NRMSE, PFC) | 복잡한 상호작용 처리 | 복잡한 상호작용이 있는 혼합 데이터 타입 | 작은 데이터셋에서는 과적합 발생 가능 |
| **Hmisc** | 가법 회귀(Additive Regression), 부트스트랩(Bootstrap), 예측 평균 매칭(Predictive Mean Matching) | 예 | 예 | 대체된 값에 대한 $R^2$ | 기본에서 중간 수준의 복잡성 | 복잡성이 낮은 단순 데이터셋 | 단순한 대체 방법에 국한됨 |
| **mi** | 베이지안 회귀(Bayesian Regression) | 예 | 예 | 그래픽 진단, 수렴성 | 다중공선성(collinearity)과 같은 문제 감지 | 불규칙성이 있는 데이터셋 | 대용량 데이터의 경우 계산 집약적임 |
| **MICE** | 연쇄 방정식을 통한 다변량 대체(Multivariate Imputation via Chained Equations) | 예 | 예 | 밀도 플롯, 결과 풀링 | 변수 상호작용 처리 | 무작위 결측(MAR, Missing at Random) 데이터를 위한 범용 대체 | 변수 유형에 맞는 적절한 방법 선택 필요 |
| **Amelia** | 부트스트랩 기반 기댓값 최대화(Bootstrap-based Expectation Maximization, EMB) | 예 | 제한적 (정규성 요구) | 진단 지원 | 대규모/시계열 데이터에서 잘 작동 | 시계열 또는 다변량 정규 분포(MVN)에 근사하는 데이터셋 | MVN을 가정하며, 비-MVN의 경우 변환 필요 |

: 결측 데이터의 다중 대체(Multiple Imputation)를 위한 R 패키지 비교

### 결측 데이터 시각화

결측 데이터를 시각화하는 것은 데이터셋 내 결측의 패턴과 정도를 이해하는 데 필수적인 첫 단계입니다.

```{r}
library(visdat)
library(naniar)
library(ggplot2)
```

그림 \@ref(fig:fig-missing-data-heatmap3)은 `airquality` 데이터에서 결측된 항목과 관측된 항목의 비율을 간략하게 보여줍니다.

```{r fig-missing-data-heatmap3, fig.cap='히트맵', fig.alt='다양한 변수에 걸쳐 결측 데이터를 보여주는 히트맵. x축은 변수를 나타냅니다. y축은 관측치를 나타냅니다. 어두운 막대는 결측 데이터를 나타내며, 범례는 결측치 4.1%와 관측치 95.9%를 보여줍니다.'}
# 결측 데이터 시각화
vis_miss(airquality)
```

그림 \@ref(fig:fig-missingness-pattern-barchart)은 업셋 플롯(upset plot)을 사용하여 `Solar`와 `Ozone` 간에 동시 발생하는 결측을 분류합니다.

```{r fig-missingness-pattern-barchart, fig.cap="결측 패턴", fig.alt="Solar와 Ozone의 결측 데이터에 대한 교집합 크기를 보여주는 막대 차트. y축은 40까지의 교집합 크기를 보여주며, 막대에는 35, 5, 2라는 라벨이 있습니다. x축은 집합 크기를 보여주며, Ozone이 Solar보다 큽니다.", out.width="100%", fig.align="center"}
# 업셋 플롯을 사용한 결측 패턴
gg_miss_upset(airquality)
```

아래 스켈레톤 코드는 그룹화 구조가 있을 때 실무자들이 일반적으로 추가하는 세 가지 추가적인 `naniar` 디스플레이(패싯 산점도, 변수별 결측, 요인별 결측)를 대략적으로 보여줍니다.

```{r imp-naniar-extra-plots, eval = FALSE}
# 패싯이 있는 결측 데이터의 산점도
ggplot(airquality, aes(x, y)) +
  geom_miss_point() +
  facet_wrap(~ group)

# 변수별 결측값
gg_miss_var(data, facet = group)

# 요인과 관련된 결측
gg_miss_fct(x = variable1, fct = variable2)
```

<!-- For more details, read [The Missing Book by Nicholas Tierney & Allison Horst](https://tmb.njtierney.com/). -->

### 대체 횟수는 몇 번이 적당할까?

**일반적으로 5번의 대체**면 충분하지만, 결측 데이터의 비율이 극도로 높은 경우에는 예외입니다. 비율이 높을 경우 데이터 수집 과정을 다시 검토해야 합니다.

**상대적 효율성(Relative Efficiency)에 대한 루빈의 규칙(Rubin's Rule)**

루빈(Rubin)에 따르면, 무한한 횟수의 대체와 비교했을 때 $m$번의 대체에 기반한 추정치의 상대적 효율성은 다음과 같이 주어집니다:

$$
\text{상대적 효율성(Relative Efficiency)} = ( 1 + \frac{\lambda}{m})^{-1}
$$

여기서 $\lambda$는 결측 데이터의 비율입니다.

예를 들어, 50%의 결측 데이터($\lambda = 0.5$)가 있을 때 5번의 대체를 기반으로 한 추정치의 표준 편차는 무한한 횟수의 대체로 얻은 것보다 약 5%만 더 넓어집니다:

$$
\sqrt{1 + \frac{0.5}{5}} = 1.049
$$

### 시연을 위한 결측 데이터 생성

```{r}
library(missForest)

# 데이터 불러오기
data <- iris

# 무작위로 10%의 결측값 생성
set.seed(1)
iris.mis <- prodNA(iris, noNA = 0.1)

# 수치형 대체를 위해 범주형 변수 제거
iris.mis.cat <- iris.mis
iris.mis <- subset(iris.mis, select = -c(Species))
```

### 평균, 중앙값, 최빈값을 이용한 결측치 대체(Imputation)

평균, 중앙값 또는 최빈값 대체는 단순하지만 흔히 사용되는 기법입니다.

```{r, eval = FALSE}
# 전체 데이터셋에 대한 대체
e1071::impute(iris.mis, what = "mean")        # 평균으로 대체
e1071::impute(iris.mis, what = "median")      # 중앙값으로 대체

# 변수별 대체
Hmisc::impute(iris.mis$Sepal.Length, mean)    # 평균으로 대체
Hmisc::impute(iris.mis$Sepal.Length, median)  # 중앙값으로 대체
Hmisc::impute(iris.mis$Sepal.Length, 0)       # 특정 값으로 대체
```

#### 정확도 확인

예측값과 실제값을 비교하여 정확도를 확인할 수 있습니다.

```{r}
# 예제 데이터
actuals <- iris$Sepal.Width[is.na(iris.mis$Sepal.Width)]
predicteds <- rep(mean(iris$Sepal.Width, na.rm = TRUE), length(actuals))

# MLmetrics 패키지 사용
library(MLmetrics)

MAE(predicteds, actuals)
MSE(predicteds, actuals)
RMSE(predicteds, actuals)
```

### K-최근접 이웃(KNN) 결측치 대체(Imputation)

KNN은 유사한 관측치를 활용하여 결측값을 채우는 좀 더 정교한 방법입니다.

```{r}
library(DMwR2)
knnOutput <-
  DMwR2::knnImputation(data = iris.mis.cat,
                       meth = "median")
anyNA(knnOutput)  # 남은 결측값이 있는지 확인
```

```{r}
actuals <- iris$Sepal.Width[is.na(iris.mis$Sepal.Width)]
predicteds <- knnOutput[is.na(iris.mis$Sepal.Width), "Sepal.Width"]
# MLmetrics 패키지 사용
library(MLmetrics)

MAE(predicteds, actuals)
MSE(predicteds, actuals)
RMSE(predicteds, actuals)
```

KNN은 예측 정확도 측면에서 평균이나 중앙값 대체를 일반적으로 개선합니다.

### 의사결정 나무(rpart)를 이용한 결측치 대체(Imputation)

`rpart`에 구현된 것과 같은 의사결정 나무는 수치형 및 범주형 변수 모두에 효과적입니다.

```{r}
library(rpart)

# 범주형 변수에 대한 대체
class_mod <- rpart(
  Species ~ . - Sepal.Length,
  data = iris.mis.cat[!is.na(iris.mis.cat$Species), ],
  method = "class",
  na.action = na.omit
)

# 수치형 변수에 대한 대체
anova_mod <- rpart(
  Sepal.Width ~ . - Sepal.Length,
  data = iris.mis[!is.na(iris.mis$Sepal.Width), ],
  method = "anova",
  na.action = na.omit
)

# 예측
species_pred <- predict(class_mod, iris.mis.cat[is.na(iris.mis.cat$Species), ])
width_pred <- predict(anova_mod, iris.mis[is.na(iris.mis$Sepal.Width), ])
```

### MICE(Multivariate Imputation by Chained Equations) {#mice-multivariate-imputation-via-chained-equations}

MICE는 데이터가 [**무작위 결측(MAR, Missing at Random)**](#missing-at-random-mar)이라고 가정합니다. 변수 유형에 맞춘 대체 모델을 지정하여 각 변수에 대한 데이터를 대체합니다.

#### MICE의 작동 원리

변수 $X_1, X_2, \dots, X_k$를 가진 데이터셋에 대해:

-   $X_1$에 결측 데이터가 있으면, 다른 변수들에 대해 회귀 분석을 수행합니다.

-   이 과정은 결측 데이터가 있는 모든 변수에 대해 반복되며, 필요에 따라 이전에 예측된 값을 사용합니다.

기본적으로:

-   **연속형 변수**는 선형 회귀를 사용합니다.

-   **범주형 변수**는 로지스틱 회귀를 사용합니다.

#### MICE에서 사용 가능한 방법론

-   `pmm` (예측 평균 매칭): 수치형 변수용.
-   `logreg` (로지스틱 회귀): 이진 변수용 (수준이 2개).
-   `polyreg` (베이지안 다항 회귀): 요인(factor) 변수용 (수준이 2개 이상).
-   비례 오즈 모형(Proportional Odds Model): 순서형 요인 변수용 (수준이 2개 이상).

```{r}
# 패키지 로드
library(mice)
library(VIM)
```

그림 \@ref(fig:fig-sepal-heatmap)은 결측값(NA)을 주입한 후 iris sepal 변수의 결측 데이터 패턴을 보여줍니다.

```{r fig-sepal-heatmap, fig.cap="히트맵", fig.alt="파란색과 빨간색 셀이 번갈아 나타나는 격자를 보여주는 히트맵. x축에는 Sepal Width라는 라벨이 있으며 11, 15, 15, 19, 60의 값이 있습니다. y축에는 Sepal Length라는 라벨이 있으며 100, 15, 8, 2, 11, 1, 1, 1, 7, 3의 값이 있습니다. 색상 패턴은 다양한 데이터 값을 나타냅니다.", out.width="100%", fig.align="center"}
# 결측값 패턴 확인
md.pattern(iris.mis, rotate.names = T)
```

그림 \@ref(fig:fig-barplot-and-matrix-missingness)은 변수별 결측도를 보여주는 막대 차트와 관측치 수준 패턴의 행렬 플롯을 함께 보여줍니다.

```{r fig-barplot-and-matrix-missingness, fig.cap='막대 차트 및 행렬 플롯', fig.alt='네 가지 변수(Petal Width, Sepal Length, Petal Length, Sepal Width)에 대한 결측 데이터 백분율을 보여주는 막대 차트. Petal Width의 결측 데이터가 0.12로 가장 높으며, Sepal Length와 Petal Length가 0.10 부근, Sepal Width가 0.08로 뒤를 잇습니다. 막대 차트 옆에는 노란색과 파란색 사각형으로 이루어진 패턴 행렬이 있으며, 데이터의 유무 패턴과 함께 0.0067에서 0.6667까지의 해당하는 백분율을 나타냅니다.'}
# 결측값 플롯
aggr(
  iris.mis,
  col = c('navyblue', 'yellow'),
  numbers = TRUE,
  sortVars = TRUE,
  labels = names(iris.mis),
  cex.axis = 0.7,
  gap = 3,
  ylab = c("결측 데이터", "패턴")
)
```

#### 데이터 대체

```{r, message=FALSE, warning=FALSE, results='hide'}
# MICE를 이용한 다중 대체(Multiple Imputation) 수행
imputed_Data <- mice(
  iris.mis,
  m = 5,             # 대체된 데이터셋 수
  maxit = 10,        # 반복 횟수
  method = 'pmm',    # 대체 방법
  seed = 500         # 재현성을 위한 난수 시드
)

```

#### 대체된 데이터 평가

```{r}
# 대체된 데이터의 요약
summary(imputed_Data)
```

그림 \@ref(fig:fig-density-plot-imputation)은 대체 품질을 진단하기 위해 각 대체된 데이터셋의 밀도를 관측된 분포와 겹쳐서 보여줍니다.

```{r fig-density-plot-imputation, fig.cap='밀도 플롯', fig.alt='데이터셋에서 꽃받침(sepal)과 꽃잎(petal) 치수의 분포를 보여주는 밀도 플롯. 왼쪽 위는 Sepal Length를 표시하고, 오른쪽 위는 Sepal Width를 보여주며, 왼쪽 아래는 Petal Length를 나타내고, 오른쪽 아래는 Petal Width를 묘사합니다. 각 플롯에는 겹쳐진 빨간색과 파란색 곡선들이 여러 개 있습니다. 각 빨간색 곡선은 하나의 대체된 데이터셋을 나타냅니다. 파란색 곡선은 관측된 데이터셋을 나타냅니다. x축은 플롯마다 다르며, y축은 밀도를 나타냅니다.'}
# 밀도 플롯: 대체된 값(빨간색)과 관측된 값(파란색) 비교
densityplot(imputed_Data)
```

#### 대체된 데이터 접근 및 사용

```{r}
# 완전한 데이터셋에 접근
completeData1 <- mice::complete(imputed_Data, 1)  # 첫 번째로 대체된 데이터셋
completeData2 <- mice::complete(imputed_Data, 2)  # 두 번째로 대체된 데이터셋
```

#### 대체된 데이터셋을 이용한 회귀 모델

```{r}
# 대체된 데이터셋을 사용하여 회귀 모델 적합
fit <-
  with(data = imputed_Data,
       exp = lm(Sepal.Width ~ Sepal.Length + Petal.Width))

# 5개 모델의 결과 결합
combine <- mice::pool(fit)
summary(combine)
```

### Amelia

Amelia는 대체를 위해 **부트스트랩 기반 기댓값 최대화(Bootstrap-based Expectation Maximization, EMB) 알고리즘**을 사용하므로, 더 빠르며 횡단면 및 시계열 데이터에 적합합니다.

#### 가정

-   모든 변수는 **다변량 정규 분포(MVN)**를 따라야 합니다. 정규 분포를 따르지 않는 데이터의 경우 변환이 필요할 수 있습니다.

-   데이터는 반드시 [**무작위 결측(MAR, Missing at Random)**](#missing-at-random-mar)이어야 합니다.

#### 비교: Amelia vs. MICE

-   **MICE**는 개별 모델을 사용하여 변수별로 대체를 수행합니다.

-   **Amelia**는 다변량 정규 분포(MVN)에 기반한 결합 모델링(joint modeling) 접근 방식을 사용합니다.

-   **MICE**는 여러 데이터 타입을 처리하지만, **Amelia**는 변수들이 정규성에 근사해야 합니다.

#### Amelia를 이용한 결측치 대체(Imputation)

```{r}
library(Amelia)
data("iris")

# 10%의 결측값 주입
set.seed(123)
iris.mis <- prodNA(iris, noNA = 0.1)

# 컬럼 지정 및 Amelia 실행
amelia_fit <- amelia(
  iris.mis,
  m = 5,                      # 대체 횟수
  parallel = "multicore",     # 멀티코어 프로세싱 사용
  noms = "Species"            # 명목 변수
)

# 대체된 출력 결과에 접근
# amelia_fit$imputations[[1]]

```

Amelia의 워크플로우에는 평균과 분산에 대한 강건한 추정치를 생성하기 위해 여러 대체물을 부트스트래핑하는 과정이 포함됩니다. 이 과정은 대규모 데이터셋에 대해 유연성과 속도를 보장합니다.

### missForest

`missForest` 패키지는 랜덤 포레스트(Random Forest) 알고리즘을 사용하여 강력한 비모수적 대체 방법을 제공합니다. 이 방법은 기본 함수 형태에 대한 가정이 필요 없으며 연속형 변수와 범주형 변수를 모두 처리할 수 있어 다용도로 쓰입니다.

**missForest의 주요 특징**

1.  비모수적(Non-Parametric): 함수 형태에 대한 가정이 없습니다.
2.  변수별 모델(Variable-Specific Models): 결측값을 대체하기 위해 각 변수에 대한 랜덤 포레스트 모델을 구축합니다.
3.  오류 추정치(Error Estimates): OOB(Out-of-Bag) 대체 오류 추정치를 제공합니다.
    -   연속형 변수에 대한 **NRMSE** (정규화된 평균 제곱근 오차).
    -   범주형 변수에 대한 **PFC** (오분류 비율).
4.  높은 제어력(High Control): `mtry`와 `ntree`와 같은 사용자 정의 가능한 파라미터를 제공합니다.

```{r}
library(missForest)

# 기본 파라미터를 사용하여 결측값 대체
iris.imp <- missForest(iris.mis)

# 대체된 값 확인
# 대체된 데이터셋 보기
# iris.imp$ximp
```

```{r}
# OOB 오류 추정치
iris.imp$OOBerror

# 오류 계산을 위해 대체된 데이터를 원본 데이터와 비교
iris.err <- mixError(iris.imp$ximp, iris.mis, iris)
iris.err
```

### Hmisc

`Hmisc` 패키지는 결측 데이터 대체를 위한 다양한 도구 모음을 제공하며, 단순한 방법(예: 평균 또는 중앙값 대체)과 `aregImpute`와 같은 더 고급화된 접근 방식을 모두 제공합니다.

**Hmisc의 특징**

1.  `impute()`: 평균, 중앙값 또는 임의의 값과 같이 사용자 정의 방법을 사용한 단순한 대체.

2.  `aregImpute()`: 

    -   가법 회귀(additive regression), 부트스트랩, 예측 평균 매칭을 결합합니다.

    -   연속형 변수와 범주형 변수를 처리합니다.

    -   변수 유형을 자동으로 인식하고 적절한 방법을 적용합니다.

**가정**

-   예측되는 변수들 내의 선형성.

-   범주형 변수 예측에는 피셔(Fisher)의 최적 채점법(optimum scoring)이 사용됩니다.

```{r}
library(Hmisc)

# 평균을 사용한 대체
iris.mis$imputed_SepalLength <- with(iris.mis, impute(Sepal.Length, mean))

# 임의의 값을 사용한 대체
iris.mis$imputed_SepalLength2 <- with(iris.mis, impute(Sepal.Length, 'random'))

# aregImpute를 사용한 고급 대체
impute_arg <- aregImpute(
  ~ Sepal.Length + Sepal.Width + Petal.Length + Petal.Width + Species,
  data = iris.mis,
  n.impute = 5
)

# 예측된 결측값에 대한 R-제곱(R-squared) 값 확인
impute_arg

# Sepal.Length에 대한 대체된 값에 접근
impute_arg$imputed$Sepal.Length

```

**참고**: `missForest`가 종종 정확도 면에서 `Hmisc`보다 뛰어난 성능을 보이지만, 후자는 더 단순한 요구사항을 가진 데이터셋에 유용합니다.

### mi

`mi` 패키지는 베이지안 방법을 사용하고 모델 평가 및 수렴에 대한 풍부한 진단을 제공하는 강력한 대체 도구입니다.

**mi의 특징**

1.  그래픽 진단(Graphical Diagnostics): 대체 모델과 수렴 과정을 시각화합니다.

2.  베이지안 회귀(Bayesian Regression): 데이터의 분리 현상(separation) 및 기타 문제들을 처리합니다.

3.  불규칙성 감지(Irregularity Detection): 높은 다중공선성(collinearity)과 같은 문제를 자동으로 감지합니다.

4.  노이즈 추가(Noise Addition): 가법 제약(additive constraints) 문제를 해결하기 위해 노이즈 추가합니다.

```{r}
library(mi)

# mi를 이용한 대체 수행
mi_data <- mi(iris.mis, seed = 1)

# 대체 과정 요약
summary(mi_data)
```
