<!-- ========================================= -->
<!-- Chapter: 29-synthdid.Rmd -->
<!-- ========================================= -->


# 합성 이중차분법 {#sec-synthetic-difference-in-differences}

::: {.rmdnote}

본 도서에서 패널 데이터 장들의 순서를 개발 연대가 아닌 설계의 신뢰도(design credibility) 순으로 구성하였기 때문에, 이중차분법(DiD) 및 합성 통제법(Synthetic Control)보다 합성 이중차분법(SDID)이 먼저 등장합니다. SDID는 [이중차분법(Difference-in-Differences)](#sec-difference-in-differences)과 [합성 통제법(Synthetic Control)](#sec-synthetic-control)을 결합(hybridize)한 방법론으로, 개체(단위)와 시점 모두에 가중치를 재부여하여 평행 추세 가정(DiD에 필요) 또는 처치 전 볼록 결합(convex-hull) 매칭(SC에 필요) 중 하나만 성립해도 추정량이 양호하게 작동하도록 합니다. 실무적으로 이는 SDID가 두 모체 방법론 중 어느 하나보다 더 넓은 신뢰 영역을 갖게 함을 의미합니다. DiD나 SC가 생소한 독자라면 먼저 [이중차분법](#sec-difference-in-differences) 및 [합성 통제법](#sec-synthetic-control) 장을 훑어보며 각각의 직관을 파악한 후 본 장으로 돌아오는 것을 권장합니다.

:::

정책 개입의 영향을 파악하는 것은 실증 연구에서 근본적인 과제입니다. 연구자들은 정책 시행 전후로 결과변수가 어떻게 변화하는지 평가하기 위해 여러 개체를 시간에 따라 추적하는 패널 데이터에 자주 의존합니다. 그러나 이러한 환경에서 인과 효과를 추정하는 것은 정책이 비무작위적으로 도입되는 경우가 많아 복잡합니다. 즉, 특정 개체가 자신의 특성, 과거 추세 또는 외생적 요인에 따라 처치를 받을 가능성이 더 높을 수 있습니다. 처치 할당이 개체 고유 요인이나 시점별 요인과 상관관계를 가지면, 관측된 공변량을 통제하더라도 선택 편향(selection bias)으로 인해 인과적 결론이 무효화될 수 있습니다 [@imbens2015causal].

이러한 문제를 다루는 확립된 접근법 중 하나는 처치 집단과 미처치 집단 간의 결과변수 변화를 비교하는 [이중차분법](#sec-difference-in-differences)(DID)입니다. 그러나 [DID](#sec-difference-in-differences)는 처치가 없었을 경우 처치 집단과 미처치 집단이 유사한 궤적을 따랐을 것이라는 핵심적인 평행 추세 가정(parallel trends assumption)에 의존합니다. 이 가정이 위배되면 [DID](#sec-difference-in-differences)는 편향된 추정치를 산출할 수 있습니다.

또 다른 접근법인 [합성 통제법](#sec-synthetic-control)(SC)은 소수의 개체만이 처치를 받는 경우에 특히 유용합니다. [SC](#sec-synthetic-control)는 평행 추세를 가정하는 대신, 처치 집단의 처치 전 행태를 가장 잘 근사하는 미처치 개체들의 가중 결합(weighted combination)을 구성합니다. 이 방법은 비교 가능성을 개선하지만, 외삽(extrapolation)에 대한 민감성과 통제 개체가 많을 때의 불안정성 등의 한계를 지닙니다.

[DID](#sec-difference-in-differences)와 [SC](#sec-synthetic-control)의 단점을 모두 보완하기 위해 @arkhangelsky2021synthetic 은 합성 이중차분법(Synthetic Difference-in-Differences, SDID)을 도입했습니다. SDID는 다음과 같은 특징을 가진 가중 이중차분(weighted double-differencing) 추정량입니다:

-   인과 추론을 개선하기 위해 [DID](#sec-difference-in-differences)와 [SC](#sec-synthetic-control)의 특징을 결합합니다.
-   [SC](#sec-synthetic-control)처럼 가중치 재부여(reweighting)를 통해 처치 전 추세의 차이를 조정합니다.
-   [DID](#sec-difference-in-differences)처럼 가법적(additive) 개체 수준의 평행이동에 불변(invariant)이며 대규모 패널 데이터에도 유효합니다.

SDID의 핵심 장점은 "이중적(double)" 의미에서 로버스트(robust)하다는 점입니다(이는 결과 모형이나 성향점수 모형 중 하나만 정확히 지정되면 되는 확장 역확률 가중 추정량의 형식적 *이중 로버스트(doubly robust)* 특성과 혼동하지 말아야 합니다). SDID는 [DID](#sec-difference-in-differences)의 식별 가정(평행 추세) 또는 [합성 통제법](#sec-synthetic-control)의 식별 가정(도너 볼록 껍질 내 처치 전 적합) 중 어느 하나만 성립해도 일치성(consistency)을 유지한다는 실무적 의미에서 "이중으로 로버스트"하며, 합성 가중치를 사용하여 평행 추세로부터의 이탈을 보정합니다(표 \@ref(tab:synthdid-key-diff-did-sc)). 이로 인해 SDID는 처치 할당이 시간에 따라 결과에 영향을 미치는 잠재 요인과 상관되어 있는 상황에서 특히 유용합니다.

-   SDID는 처치 할당에 영향을 미치는 체계적인 개체 수준 효과를 명시적으로 고려합니다.
-   이는 처치가 지속적인 개체 특성에 기초하여 비무작위로 할당될 때 특히 유용합니다.
-   순수한 무작위 처치 할당 하에서도 세 가지 방법([DID](#sec-difference-in-differences), [SC](#sec-synthetic-control), SDID) 모두 비편향이지만, SDID가 가장 작은 표준오차를 달성합니다.

최근 연구에서는 마케팅 개입 및 정책 변화 평가에 SDID를 적용하고 있습니다:

-   TV 광고와 온라인 매출 [@lambrecht2024tv]: 시간에 따라 변하는 교란 요인을 통제하면서 TV 광고 캠페인이 소비자 행동에 미치는 영향을 추정하기 위해 SDID를 사용했습니다.
-   탄산음료세와 마케팅 효과성 [@keller2024soda]: 탄산음료 과세 정책이 마케팅 전략 및 소비자 수요에 미친 영향을 측정하는 데 SDID가 활용되었습니다.

+---------------------------------------+-------------------------------------------+--------------------+--------------------------------------------------------+----------------------------------------------------------------------+
| 방법                                  | 가정                                      | 주요 활용 상황     | 장점                                                   | 단점                                                                 |
+=======================================+===========================================+====================+========================================================+======================================================================+
| [DID](#sec-difference-in-differences) | 평행 추세 가정                            | 많은 처치 개체     | 구현이 단순하며, 대규모 패널에 유효함                  | 평행 추세 가정이 위배될 경우 실패함                                 |
+---------------------------------------+-------------------------------------------+--------------------+--------------------------------------------------------+----------------------------------------------------------------------+
| [SC](#sec-synthetic-control)          | 처치 전 추세를 일치시키기 위한 가중치 재부여 | 소수의 처치 개체   | 유연하며 평행 추세 부재를 보완함                       | 이상치에 민감하며, 처치 집단이 클 때 확장이 어려움                  |
+---------------------------------------+-------------------------------------------+--------------------+--------------------------------------------------------+----------------------------------------------------------------------+

Table: (\#tab:synthdid-key-diff-did-sc) [DID](#sec-difference-in-differences)와 [SC](#sec-synthetic-control)의 주요 차이점.

SDID의 매력적인 특징

1.  통계적 성질
    -   일치성(consistency)과 점근적 정규성(asymptotic normality)을 만족하는 추정치를 제공합니다.
    -   확장 역확률 가중(augmented inverse probability weighting) 추정량과 유사하게 이중 로버스트성을 달성합니다 [@ben2021augmented; @scharfstein1999adjusting].
2.  성능 비교
    -   [DID](#sec-difference-in-differences)가 유효한 환경에서 SDID는 최소한 동등하거나 더 우수한 성능을 보입니다.
    -   [DID](#sec-difference-in-differences)와 달리 처치 할당이 잠재적인 개체 수준 요인이나 시변 요인과 상관관계를 가질 때도 유효성을 유지합니다.
    -   [SC](#sec-synthetic-control)가 사용되는 환경에서 SDID는 동등하거나 더 우수한 성능을 나타냅니다.
    -   처치가 무작위로 할당될 때 모든 방법이 비편향이지만, SDID가 더 높은 정밀도(precision)를 갖는 경향이 있습니다.
3.  편향 감소
    -   처치 할당이 완전히 무작위가 아닐 때 특히 효과적입니다.
    -   표준적인 [DID](#sec-difference-in-differences) 또는 [SC](#sec-synthetic-control) 가정의 위배에 대해 강건성을 제공합니다.
4.  확장 SC와의 관련성
    -   확장 [SC](#sec-synthetic-control) 추정량과 방법론적 유사성을 공유합니다 [@ben2021augmented; @arkhangelsky2021synthetic, p. 4112].
5.  권장 활용 상황\
    SDID는 다음과 같은 경우에 특히 효과적입니다:
    -   통제 개체 수($N_{ctr}$)가 처치 전 기간 수($T_{pre}$)와 유사할 때.
    -   처치 후 기간 수($T_{post}$)가 적을 때.
    -   처치 개체 수($N_{tr}$)가 다음 조건을 만족할 때:\
        $$ N_{tr} < \sqrt{N_{ctr}} $$

------------------------------------------------------------------------

## 기본 개념의 이해 {#sec-understanding-sdid}

SDID가 DiD와 합성 통제법을 결합하는 *이유*를 살펴보았으므로, 이제 *어떻게* 결합하는지 알아봅니다. 핵심 원리는 표준 이원 고정효과(two-way fixed effects) 회귀분석 위에 개체에 대한 가중치와 시점에 대한 가중치라는 두 세트의 가중치를 얹어, 비교 집단이 처치 전 처치 집단의 궤적을 따르고 추론이 가장 유익한 처치 후 기간에 기반하도록 하는 것입니다.

SDID 추정량을 정형화하기 위해, $T$개 시점 동안 관측된 $N$개 개체로 구성된 균형 패널 데이터셋(balanced panel dataset)을 고려합니다. 우리의 목표는 개체 고유의 교란 요인과 시점 고유의 교란 요인을 모두 통제하면서 처치 개입의 인과 효과를 추정하는 것입니다.

다음을 정의합니다:

-   $Y_{it}$: 시점 $t$에서 개체 $i$의 결과변수.
-   $W_{it} \in \{0,1\}$: 처치 여부를 나타내는 이진 지시변수 ($t$ 시점에 개체 $i$가 처치를 받으면 $W_{it} = 1$, 그렇지 않으면 $0$).
-   패널의 구성:
    -   $N_c$개의 통제 개체 (처치를 전혀 받지 않음).
    -   $N_t$개의 처치 개체 (기간 $T_{pre}$ 이후 처치에 노출됨).

### SDID 추정 절차

SDID는 개체 가중치와 시점 가중치를 도입하여 [SC](#sec-synthetic-control)와 [DID](#sec-difference-in-differences)의 아이디어를 결합합니다. 아래 단계를 읽을 때 한 가지 개념적 그림을 염두에 두면 좋습니다. 표준 [이원 고정효과](#sec-two-way-fixed-effects)는 회귀식에서 모든 개체와 모든 시점에 동일한 표(vote)를 부여하지만, SDID는 비교 집단이 처치 전의 처치 집단과 유사해 보이도록, 그리고 비교 기간이 처치 후 기간과 유사해 보이도록 조용히 그 표를 재분배합니다. 그 외의 모든 것은 계산상의 정리일 뿐입니다.

1.  가중치가 적용된 통제 집단의 처치 전 결과가 처치 집단의 처치 전 결과와 일치하도록 개체 가중치 $\hat{w}_i^{sdid}$를 구합니다:\
    $$
    \sum_{i = 1}^{N_c} \hat{w}_i^{sdid} Y_{it} \approx \frac{1}{N_t} \sum_{i = N_c + 1}^{N} Y_{it}, \quad \forall t = 1, \dots, T_{pre}
    $$\
    이는 [SC](#sec-synthetic-control)에서와 마찬가지로 처치 집단과 통제 집단의 처치 전 추세가 유사해지도록 보장합니다. 직관적으로 가중치는 가중평균으로 계산했을 때 처치 집단의 궤적과 동일한 형태를 그리는 도너(donor) 부분집합을 골라냅니다. 처치 집단과 이미 보조를 맞춰 움직이던 도너는 큰 가중치를 받고, 다른 방향으로 표류하던 도너는 작거나 0인 가중치를 받습니다. 이 절차는 가중 결합된 도너가 처치 집단 시계열의 수준(level)에 정확히 겹칠 것을 요구하지 않으며(최종 회귀식의 개체 고정효과가 상수 차이를 흡수함), 두 시계열이 평행하게 움직이기만을 요구합니다.

2.  처치 후 결과의 처치 전 결과 대비 이탈을 균형화하여 추론을 안정화하는 시점 가중치 $\hat{\lambda}_t^{sdid}$를 구합니다. 개체 가중치와의 비대칭성은 의도된 것입니다. 개체 가중치는 어떤 도너가 처치 개체와 닮았는지를 묻는 반면, 시점 가중치는 어떤 처치 전 기간이 처치 후 기간과 닮았는지를 묻습니다. 계절성 패턴, 경기 순환 상의 위치, 또는 도너들이 공유하는 지속적 요인 측면에서 처치 후 기간과 닮은 처치 전 기간은 누락된 반사실(counterfactual)을 예측하는 데 더 유익하므로 더 큰 가중치를 받습니다. 극단적으로 이례적인 기간(이례적인 불황의 해, 일회성 충격 등)은 처치 후 기간의 실제 모습과 다른 방향으로 암묵적 반사실을 끌어당길 수 있으므로 가중치가 낮아집니다.

3.  다음 최소화 문제를 풀어 처치 효과 $\hat{\tau}^{sdid}$를 추정합니다:\
    $$
    (\hat{\tau}^{sdid}, \hat{\mu}, \hat{\alpha}, \hat{\beta}) = \arg \min_{\tau, \mu, \alpha, \beta} \sum_{i=1}^{N} \sum_{t=1}^{T} (Y_{it} - \mu - \alpha_i - \beta_t - W_{it} \tau)^2 \hat{w}_i^{sdid} \hat{\lambda}_t^{sdid}
    $$\
    여기서:

    -   $\mu$는 전체 절편(global intercept)입니다.
    -   $\alpha_i$는 개체 고유 고정효과를 포착합니다.
    -   $\beta_t$는 시점 고유 고정효과를 포착합니다.
    -   $\tau$는 처치 효과를 나타냅니다.

    목적함수는 패널의 각 셀이 곱 $\hat{w}_i^{sdid} \hat{\lambda}_t^{sdid}$에 의해 가중화된 가중 [이원 고정효과](#sec-two-way-fixed-effects) 회귀입니다. 이 가중치 곱은 두 세트의 가중치가 모두 균일할 때 일반 [DID](#sec-difference-in-differences)로 축소되며, 개체 가중치만 비균일하고 개체 고정효과가 제거될 때 [SC](#sec-synthetic-control)로 축소됩니다. SDID는 이 두 극단 사이에 위치합니다.

표준 [DID](#sec-difference-in-differences) 및 [SC](#sec-synthetic-control) 추정량과 달리 SDID는 개체 가중치와 시점 가중치를 모두 포함하므로 평행 추세 가정이 위배되는 상황에 덜 민감합니다. 개념적 이점은 [평행 추세 가정](#sec-difference-in-differences)이 흔히 실패하는 원시 패널 데이터 전체에 대해 성립할 것을 요구하는 것이 아니라, 가정이 훨씬 더 그럴듯해지는 형태로 데이터가 재가중된 이후에만 성립하면 된다는 점입니다. 이는 횡단면 설계에서 [매칭 방법론](#sec-matching-methods)이 취하는 논리와 동일합니다. 즉, 전체 표본에 걸쳐 [조건부 무시가능성](#sec-conditional-ignorability-assumption)이 성립한다고 고집하기보다, 비교가 신뢰할 수 있는 부분집합으로 주의를 좁히는 것입니다.

세 가지 추정량을 단일 목적함수의 변형으로 표현하고 각각이 무엇을 수행하는지 살펴보는 것은 매우 유익합니다.

[DID](#sec-difference-in-differences)의 최소화 식:\
$$
(\hat{\tau}^{did}, \hat{\mu}, \hat{\alpha}, \hat{\beta}) = \arg \min_{\tau, \mu, \alpha, \beta} \sum_{i=1}^{N} \sum_{t=1}^{T} (Y_{it} - \mu - \alpha_i - \beta_t - W_{it} \tau)^2
$$\
그러나 [DID](#sec-difference-in-differences)는 개체 또는 시점 가중치를 사용하지 않으므로 처치 할당이 관측되지 않은 요인과 상관관계를 가질 때 신뢰하기 어렵습니다. 모든 관측치가 회귀식에 동일한 가중치로 들어가는데, 이는 패널이 대체로 동질적이고 추세가 평탄할 때는 괜찮지만, 한두 개의 도너가 처치 개체가 밟아본 적 없는 방향으로 비교 집단의 궤적을 끌고 갈 때는 완전히 잘못된 결과를 낳습니다.

[SC](#sec-synthetic-control)의 최소화 식:\
$$
(\hat{\tau}^{sc}, \hat{\mu}, \hat{\beta}) = \arg \min_{\tau, \mu, \beta} \sum_{i=1}^{N} \sum_{t=1}^{T} (Y_{it} - \mu - \beta_t - W_{it} \tau)^2 \hat{w}_i^{sdid}
$$\
[SC](#sec-synthetic-control)는 개체 고정효과($\alpha_i$)나 시점 가중치($\hat{\lambda}_t$)를 포함하지 않으므로 측정되지 않은 교란 요인이 시간에 따라 변할 때 편향이 발생할 수 있습니다. 개체 고정효과가 제외된다는 점은 고전적 SC가 잔여 격차를 흡수해 줄 $\alpha_i$가 없기 때문에 단순한 추세뿐만 아니라 *수준(levels)*까지 처치 개체와 일치시켜야 하는 이유이기도 합니다. SDID는 개체 고정효과와 시점 가중치를 모두 복원하여 동일한 목적함수 내에서 [DID](#sec-difference-in-differences)의 편향 통제 능력과 [SC](#sec-synthetic-control)의 비교 가능성을 모두 확보합니다.

### 방법론 간 비교

표 \@ref(tab:synthdid-comparison-methods)는 [DID](#sec-difference-in-differences), [SC](#sec-synthetic-control), SDID 간의 주요 차이점을 요약합니다:

+-------------------------------+--------------------------------------------------------------------+---------------------------------------------------------------------------------+----------------------------------------------------------------------------------------------------+
|                               | **DID**                                                            | **SC**                                                                          | **SDID**                                                                                           |
+===============================+====================================================================+=================================================================================+====================================================================================================+
| **주요 가정**                 | 개입이 없을 경우 지역(개체) 간 평행하게 변화함.                    | 처치 지역의 개입 전 결과에 맞추어 미노출 지역에 가중치를 재부여함.              | 처치 집단의 개입 전 추세와 평행한 시간 추세를 보장하도록 통제 개체에 가중치를 재부여함.            |
+-------------------------------+--------------------------------------------------------------------+---------------------------------------------------------------------------------+----------------------------------------------------------------------------------------------------+
| **신뢰도 관련 우려사항**      | 개입 전 추세가 평행하지 않을 경우 신뢰하기 어려움.                 | 가중치 재부여를 통해 비평행 처치 전 추세를 고려함.                              | 가중치 재부여를 사용하여 비평행 처치 전 추세를 조정함.                                             |
+-------------------------------+--------------------------------------------------------------------+---------------------------------------------------------------------------------+----------------------------------------------------------------------------------------------------+
| **시점의 처리 방식**          | 모든 처치 전 기간에 동일한 가중치가 부여됨.                        | 처치 전 기간에 동일한 가중치를 특별히 강조하지 않음.                           | 과거 결과에 기반하여 선택된 처치 전 시점의 일부 부분집합에만 집중함.                               |
+-------------------------------+--------------------------------------------------------------------+---------------------------------------------------------------------------------+----------------------------------------------------------------------------------------------------+
| **가중치 재부여의 목표**      | 해당 없음 (가중치 재부여를 사용하지 않음).                         | 개입 전 처치 지역과 최대한 가깝게 일치시키는 것.                                | 통제 개체의 추세를 처치 집단의 개입 전 추세와 평행하게 만드는 것 (반드시 동일할 필요는 없음).      |
+-------------------------------+--------------------------------------------------------------------+---------------------------------------------------------------------------------+----------------------------------------------------------------------------------------------------+

Table: (\#tab:synthdid-comparison-methods) 방법론 간 비교.

SDID 처치 효과의 두 번째이자 보다 명확한 공식은 일반 [DID](#sec-difference-in-differences)와의 연결 고리를 거의 기계적으로 보여줍니다:\
$$
\hat{\tau} = \hat{\delta}_t - \sum_{i = 1}^{N_c} \hat{w}_i^{sdid} \hat{\delta}_i
$$\
여기서:

-   $\hat{\delta}_t = \frac{1}{N_t} \sum_{i = N_c + 1}^{N} \hat{\delta}_i$는 처치 후 처치 개체들의 평균 편차를 나타냅니다(표 \@ref(tab:synthdid-sc-did-sdid-estimators)).
-   $\sum_{i = 1}^{N_c} \hat{w}_i^{sdid} \hat{\delta}_i$는 가중 통제 개체 편차를 사용하여 차이를 조정합니다.

이를 "통제 집단의 변화"가 합성 도너 가중치를 사용하여 계산되고, "변화" 자체는 (단순한 처치 전 기간 평균이 아니라) 합성 시점 가중치를 사용하여 계산되는 이중차분으로 이해할 수 있습니다. 표 \@ref(tab:synthdid-sc-did-sdid-estimators)는 이러한 계통적 유사성을 명확히 보여줍니다. SC, DID, SDID 계열의 모든 추정량은 동일한 일반적 형태(처치 집단의 변화에서 가중 통제 집단의 변화를 뺀 것)를 취하며, 단지 *어떤* 가중치를 사용하는지와 시간에 따른 변화를 *어떻게* 요약하는지에서만 차이가 납니다.

+---------------------------------------+-------------------------------------------------------+-------------------------------------------------------------------------------------------------------------+----------------------------------------------------------------------------------+
| 방법                                  | 표본 가중치                                           | 조정된 결과 ($\hat{\delta}_i$)                                                                             | 해석                                                                             |
+=======================================+=======================================================+=============================================================================================================+==================================================================================+
| [SC](#sec-synthetic-control)          | $\hat{w}^{sc} = \min_{w \in R}l_{unit}(w)$            | $\frac{1}{T_{post}} \sum_{t = T_{pre} + 1}^T Y_{it}$                                                        | 가중되지 않은 처치 기간 평균                                                     |
+---------------------------------------+-------------------------------------------------------+-------------------------------------------------------------------------------------------------------------+----------------------------------------------------------------------------------+
| [DID](#sec-difference-in-differences) | $\hat{w}_i^{did} = N_c^{-1}$                          | $\frac{1}{T_{post}} \sum_{t = T_{pre}+ 1}^T Y_{it} - \frac{1}{T_{pre}} \sum_{t = 1}^{T_{pre}}Y_{it}$        | 평균 처치 기간과 처치 전 결과 간의 비가중 차이                                   |
+---------------------------------------+-------------------------------------------------------+-------------------------------------------------------------------------------------------------------------+----------------------------------------------------------------------------------+
| SDID                                  | $(\hat{w}_0, \hat{w}^{sdid}) = \min l_{unit}(w_0, w)$ | $\frac{1}{T_{post}} \sum_{t = T_{pre} + 1}^T Y_{it} - \sum_{t = 1}^{T_{pre}} \hat{\lambda}_t^{sdid} Y_{it}$ | 평균 처치 기간과 처치 전 결과 간의 가중 차이                                     |
+---------------------------------------+-------------------------------------------------------+-------------------------------------------------------------------------------------------------------------+----------------------------------------------------------------------------------+

Table: (\#tab:synthdid-sc-did-sdid-estimators) SC, DID, SDID 추정량 요약.

합성 이중차분법의 핵심적인 혁신은 인과 추정치를 정교화하기 위해 개체 가중치와 시점 가중치를 사용한다는 점입니다. 가중치를 적용함으로써 SDID는 본질적으로 표준 [이원 고정효과](#sec-two-way-fixed-effects) 회귀를 국소화(localize)하여 더욱 로버스트하고 정밀하게 만듭니다. 여기서 "국소화"라는 단어는 실질적인 역할을 합니다. 전체 패널에 대해 하나의 전역 회귀를 실행하고 모든 도너와 모든 시점에서 [평행 추세 가정](#sec-difference-in-differences)이 성립하기를 기대하는 대신, SDID는 평행 추세가 가장 잘 방어될 수 있는 패널의 단면에 초점을 맞춥니다.

### 가중치를 사용하는 이유

가중치 부여 전략은 회귀분석을 개체 차원과 시간 차원에서 상호보완적으로 국소화하는 것으로 이해하는 것이 가장 좋습니다.

-   개체 가중치($\hat{w}_i^{sdid}$)는 처치 전 추세를 바탕으로 처치 개체와 가장 유사한 통제 개체를 강조합니다. 이는 "처치 개체가 처치를 받지 않았다면 어떤 도너들이 그 궤적을 가장 잘 예측했을까?"라는 질문에 답하고 해당 도너들에게 더 많은 표를 부여합니다.
-   시점 가중치($\hat{\lambda}_t^{sdid}$)는 처치 후 기간과 가장 비교 가능한 시점들에 우선순위를 둡니다. 이는 "처치 후 기간을 측정하기에 적절한 기준선이 되는 처치 전 기간은 언제인가?"라는 밀접한 질문에 답하며, 완전히 다른 체제(regime)처럼 보이는 처치 전 기간의 가중치를 낮춥니다.
-   이러한 접근법은 원시 데이터에서의 완전한 일치를 요구하지 않으면서도 평행 추세의 타당성을 높여줍니다. 이는 [매칭 방법론](#sec-matching-methods)에서의 공변량 균형화와 같은 취지이지만, 횡단면 공변량이 아닌 패널 구조 자체에 대해 작동합니다.

### SDID에서 국소화의 이점

1.  로버스트성(Robustness)
    -   비교 가능한 개체 및 시점에 집중함으로써 SDID는 이질적인 관측치로 인한 편향을 줄입니다.
2.  정밀도(Precision) 향상
    -   SDID는 결과변수의 예측 가능한 변동을 제거하여 [DID](#sec-difference-in-differences) 및 [SC](#sec-synthetic-control)에 비해 표준오차(SE)를 줄입니다.
    -   SDID의 표준오차는 [DID](#sec-difference-in-differences) 및 [SC](#sec-synthetic-control)의 표준오차보다 작습니다.
    -   주의점: 결과변수의 이질성이 매우 작다면 불균등한 가중치 부여로 인해 표준 [DID](#sec-difference-in-differences)에 비해 정밀도가 다소 낮아질 수 있습니다.

------------------------------------------------------------------------

### SDID 가중치 설계

두 세트의 가중치는 연관되어 있지만 서로 다른 문제를 해결하도록 설계되었으며, 이것이 가중치들이 서로 다른 페널티를 적용받아 개별적으로 추정되는 이유입니다. 개체 가중치는 *누구*와 비교할 것인가에 관한 것이고, 시점 가중치는 비교의 기준점이 *언제*인가에 관한 것입니다.

#### 개체 가중치: 처치 전 추세의 균형화

개체 가중치 $\hat{w}_i^{sdid}$는 [SC](#sec-synthetic-control)와 유사하지만 더 큰 유연성을 가지고 가중 통제 집단이 처치 집단의 처치 전 추세를 모방하도록 보장합니다:\
$$
\sum_{i = 1}^{N_c} \hat{w}_i^{sdid} Y_{it} \approx \frac{1}{N_t} \sum_{i = N_c + 1}^{N} Y_{it}, \quad \forall t = 1, \dots, T_{pre}
$$\
이는 수준에서의 정확한 일치를 요구하지 않고 처치 전 추세의 평행성을 달성하는 데 도움을 줍니다. 수준 매칭에서 추세 매칭으로의 완화는 고전적 [SC](#sec-synthetic-control)가 어려움을 겪는 패널에서 SDID를 실행 가능하게 만드는 핵심 요소입니다. 왜냐하면 처치 개체의 *수준*과 일치하는 가중 도너를 찾는 것보다 *변화*를 추적하는 가중 도너를 찾는 것이 훨씬 쉽기 때문입니다. 최종 회귀식의 개체 고정효과가 잔여 수준 차이를 자연스럽게 흡수합니다.

#### 시점 가중치: 처치 후 추론의 안정화

시점 가중치 $\hat{\lambda}_t^{sdid}$는 처치 후 편차가 처치 전 추세에 대해 균형을 이루도록 보장합니다. 이는 처치 후 기간과 크게 다른 시점의 가중치를 낮춤으로써 편향을 최소화합니다. 그 동기는 명확합니다. 처치가 없었을 경우 처치 개체의 처치 후 기간이 어떠했을지 알고 싶다면, 모든 처치 전 기간의 일반적인 평균이 아니라 도너들의 결과를 지배하는 잠재 요인 측면에서 처치 후 기간과 닮은 처치 전 기간에 반사실의 기준점을 두어야 합니다.

-   개체 가중치와 달리, 시점 가중치는 동일 시점 내 개체 간 결과가 강하게 상관되어 있기 때문에 정규화(regularization)가 필요하지 않습니다. 횡단면 상관 구조가 이미 해를 고정해주므로, 정규화 항은 존재하지도 않는 문제를 해결하려 드는 셈이 됩니다.
-   시점 가중치는 특정 기간이 추정 과정을 지배하지 않도록 방지함으로써 SDID 추정치의 정밀도를 향상시킵니다. 이것이 일반 [DID](#sec-difference-in-differences) 대비 분산 감소의 원천입니다. 잔여 분산을 부풀릴 수 있는 노이즈가 심한 처치 전 기간의 비중이 낮아지고, 추정량은 처치 후 변화를 측정할 수 있는 더 깨끗한 기준선을 갖게 됩니다.

------------------------------------------------------------------------

### SDID가 DID의 타당성을 높이는 방법

DID는 평행 추세를 가정하지만, 원시 데이터는 종종 이 가정을 위배합니다. SDID는 개체와 시점 모두에 가중치를 부여하여 비평행 추세를 보정합니다. 처치 전 추세 검정이 실패할 때 응용 연구자들이 항상 던져온 실질적인 질문은 "어떤 도너와 어떤 기간을 제외해야 하며, 어떤 원칙에 입각해야 하는가?"였습니다. 전통적인 답변은 육안 검사부터 대안적 비교 집단에 대한 강건성 검정까지 다양했으며, 이는 분석가의 재량이 크게 개입됨을 의미했습니다.

-   이전에도 공변량을 통제하거나 특정 기간을 선택하는 등 [DID](#sec-difference-in-differences) 가정을 조정하기 위해 유사한 기법들이 사용되었습니다 [@callaway2021difference].
-   SDID는 이 과정을 자동화하여 개체와 시점 모두에 대해 체계적인 가중치 부여 접근법을 적용합니다.

체계화는 매우 중요합니다. 가중치가 분석가의 주관적 판단이 아니라 명시적인 최적화 문제에서 도출되기 때문에 결과 추정량은 재현 가능하며, 임의적인(ad hoc) 조정 없이도 추론 체계를 유도할 수 있습니다. 이로 인해 SDID는 원시 패널을 맹신하기보다 비교 집단을 체계적으로 통제하려는 다른 [현대적 DiD 추정량](#sec-modern-estimators-for-staggered-adoption)들과 동일한 계열에 속하게 됩니다.

------------------------------------------------------------------------

SDID에 개체 고정효과($\alpha_i$)를 포함하는 것은 두 가지 주요 장점이 있습니다:

1.  유연성: 가중치 재부여 후 평행 추세를 보존하면서 개체 간의 체계적 차이를 허용합니다.
2.  정밀도 향상: 결과변수 변동의 상당 부분을 설명하여 노이즈를 줄이고 추정 정확도를 향상시킵니다.

개체 고정효과와 SC 가중치 부여

-   이상적인 조건 하에서는 통제 개체 결과의 가중평균이 처치 개체의 처치 전 궤적과 완벽히 일치한다면 [SC](#sec-synthetic-control) 가중치 재부여만으로도 개체 고정효과를 설명할 수 있습니다.
-   그러나 현실에서는 이런 일이 거의 발생하지 않으므로 강건한 추론을 위해 개체 고정효과가 필수적입니다.
-   합성 통제 회귀에서 고정효과의 사용(절편이 있는 SC)은 @doudchenko2016balancing 과 @ferman2021synthetic 에서 처음 제안되었으며, DIFP(Difference-in-Fixed-Effects Prediction)로 불렸습니다.

------------------------------------------------------------------------

### SDID 가중치의 선택

1.  개체 가중치 선택

정규화 모수(Regularization Parameter):

-   페널티 항은 처치 전 기간 동안 통제 개체 결과의 전형적인 1기간 변화량을 기반으로 보정(calibration)됩니다.
-   이 값에 스케일링 팩터(scaling factor)를 곱합니다 [@arkhangelsky2021synthetic, p. 4092].

합성 통제 가중치와의 관계:

SDID 가중치는 @abadie2010synthetic 에서 사용된 가중치와 유사하지만 두 가지 주요 수정사항이 있습니다:

1.  절편항의 포함
    -   [SC](#sec-synthetic-control)와 달리 SDID는 통제 집단의 처치 전 추세가 처치 집단의 처치 전 추세와 정확히 일치하도록 강제하지 않으며, 단지 평행할 것만을 보장합니다.
    -   이러한 유연성은 체계적인 수준 차이를 흡수하는 개체 고정효과 덕분에 발생합니다.
2.  정규화 페널티(Regularization Penalty)
    -   @doudchenko2016balancing 에서 차용되었습니다.
    -   가중치의 분산을 보장하여 소수의 통제 개체에 과도하게 의존하는 것을 방지합니다.
    -   이는 개체 가중치에 대한 유일해(unique solution)를 보장합니다.

SDID와 DID 가중치의 비교:

-   DID 가중치는 절편이나 정규화 페널티가 없는 [SC](#sec-synthetic-control) 가중치의 특수한 경우입니다.
-   DID는 [SC](#sec-synthetic-control)와 마찬가지로 개체 가중치를 적용하지만, 처치 개체가 하나만 있을 때에 한합니다.

2.  시점 가중치 선택

-   개체 가중치와 마찬가지로 시점 가중치도 전반적인 시간 효과를 고려하기 위해 절편항을 포함합니다.
-   동일 시점 내 개체 간 상관관계가 예상되므로 시점 가중치에는 정규화가 적용되지 않습니다.
-   이러한 설계를 통해 SDID는 추론을 안정화하면서 편향을 최소화할 수 있습니다.

------------------------------------------------------------------------

### 가중치 추정 시 시변 공변량의 고려

추정 과정을 더욱 정교화하기 위해 SDID는 결과변수를 조정함으로써 시간에 따라 변하는 공변량(time-varying covariates)을 통합할 수 있습니다:

$$
Y_{it}^{res} = Y_{it} - X_{it} \hat{\beta}
$$

여기서 $\hat{\beta}$는 다음 회귀식에서 도출됩니다:

$$
Y_{it} = X_{it} \beta + \varepsilon_{it}
$$

이 잔차화된 결과변수($Y_{it}^{res}$)는 가중치 부여 과정에서 시간에 따라 변하는 교란 요인을 고려하도록 보장하여 인과 추정치의 타당성을 높여줍니다.

------------------------------------------------------------------------

## 실증 적용 {#sec-sdid-application}

SDID 알고리즘

SDID 알고리즘은 신중하게 계획된 순서에 따라 여러 단계로 실행됩니다. 먼저 정규화 스케일을 설정하고, 개체 가중치를 구한 다음, 시점 가중치를 구하고, 마지막으로 이 둘을 가중 회귀식에 대입합니다. 정규화 파라미터를 가장 먼저 계산하는 이유는 이것이 처치 개체가 아닌 도너 자체의 처치 전 변동성에만 의존하므로 데이터의 고유한 특성으로서 한 번 추정하여 재사용할 수 있기 때문입니다.

1.  정규화 모수 $\zeta$ 계산

$$
\zeta = (N_{t}T_{post})^{1/4} \hat{\sigma}
$$

여기서

$$
\hat{\sigma}^2 = \frac{1}{N_c(T_{pre}- 1)} \sum_{i = 1}^{N_c} \sum_{t = 1}^{T_{pre}-1}(\Delta_{it} - \hat{\Delta})^2
$$

-   $\Delta_{it} = Y_{i(t + 1)} - Y_{it}$

-   $\hat{\Delta} = \frac{1}{N_c(T_{pre} - 1)}\sum_{i = 1}^{N_c}\sum_{t = 1}^{T_{pre}-1} \Delta_{it}$

값 $\hat{\sigma}$는 통제 패널에서 1기간 변화량의 표준편차에 불과하므로, $\zeta$는 도너 고유의 동태적 노이즈 수준에 비례하여 조정됩니다. 이 스케일로 가중치에 페널티를 부여하면 최적화 알고리즘이 우연히 처치 개체를 완벽히 추적한 단일 도너에 가중치를 집중시키는 과적합(overfitting) 현상(횡단면적 과적합)을 방지할 수 있습니다.

2.  개체 가중치 $\hat{w}^{sdid}$ 계산

$$
(\hat{w}_0, \hat{w}^{sdid}) = \arg \min_{w_0 \in R, w \in \Omega}l_{unit}(w_0, w)
$$

여기서

-   $l_{unit} (w_0, w) = \sum_{t = 1}^{T_{pre}}(w_0 + \sum_{i = 1}^{N_c}w_i Y_{it} - \frac{1}{N_t}\sum_{i = N_c + 1}^NY_{it})^2 + \zeta^2 T_{pre}||w||_2^2$

-   $\Omega = \{w \in R_+^N: \sum_{i = 1}^{N_c} w_i = 1, w_i = N_t^{-1} \forall i = N_c + 1, \dots, N \}$

$l_{unit}$의 첫 번째 항은 최소자승법 기반의 처치 전 추세 매칭입니다. 즉, 처치 전 기간 동안 가중 도너 결과(자유 절편 $w_0$ 포함)를 처치 집단 평균에 가깝게 맞춥니다. 절편은 SDID를 [SC](#sec-synthetic-control)의 수준 매칭 제약에서 해방시키는 역할을 합니다. 두 번째 항은 릿지 형태의 페널티 $\zeta^2 T_{pre} \|w\|_2^2$로, 가중치가 극단적인 코너 해(corner solution)를 피하고 보다 분산된 도너 집합으로 향하도록 유도합니다. $\Omega$의 심플렉스(simplex) 제약은 가중치가 비음수(non-negative)이고 합이 1이 되도록 유지하여 [SC](#sec-synthetic-control)의 볼록 결합(convex combination) 해석을 보존합니다.

3.  시점 가중치 $\hat{\lambda}^{sdid}$ 계산

$$
(\hat{\lambda}_0 , \hat{\lambda}^{sdid}) = \arg \min_{\lambda_0 \in R, \lambda \in \Lambda} l_{time}(\lambda_0, \lambda)
$$

여기서

-   $l_{time} (\lambda_0, \lambda) = \sum_{i = 1}^{N_c}(\lambda_0 + \sum_{t = 1}^{T_{pre}} \lambda_t Y_{it} - \frac{1}{T_{post}} \sum_{t = T_{pre} + 1}^T Y_{it})^2$

-   $\Lambda = \{ \lambda \in R_+^T: \sum_{t = 1}^{T_{pre}} \lambda_t = 1, \lambda_t = T_{post}^{-1} \forall t = T_{pre} + 1, \dots, T\}$

이 구조는 개체 가중치 문제와 대칭을 이루지만 개체와 시점의 역할이 바뀝니다. 각 도너의 가중 처치 전 결과는 해당 도너의 처치 후 평균을 향하도록 유도되며, 수준 차이를 흡수하기 위해 자유 절편 $\lambda_0$이 포함됩니다. 페널티 항이 없다는 점이 앞서 언급한 비대칭성입니다. 한 시점 내 도너 간의 횡단면 상관관계가 시간 문제에 충분한 구조를 제공하므로 안정적인 해를 얻기 위해 정규화가 필요하지 않습니다.

4.  SDID 추정량 계산

$$
(\hat{\tau}^{sdid}, \hat{\mu}, \hat{\alpha}, \hat{\beta}) = \arg \min_{\tau, \mu, \alpha, \beta}\{ \sum_{i = 1}^N \sum_{t = 1}^T (Y_{it} - \mu - \alpha_i - \beta_t - W_{it} \tau)^2 \hat{w}_i^{sdid}\hat{\lambda}_t^{sdid}
$$

두 세트의 가중치를 확보하면 최종 단계는 가중 [이원 고정효과](#sec-two-way-fixed-effects) 회귀에 불과합니다. 처치 지시변수 $W_{it}$는 선형으로 진입하며, 그 계수 $\hat{\tau}^{sdid}$가 처치 집단에 대한 평균 처치 효과(ATT)가 됩니다. 가중치가 $\tau$와 함께 결합 최적화되는 것이 아니라 *대입(plugged in)*되기 때문에, 주 차수 점근론(leading-order asymptotics)에서 추론 시 가중치 추정 과정을 별도로 고려할 필요가 없으며, 이것이 아래의 닫힌 형태 분산 및 붓스트랩 절차가 유효한 이유입니다. 해석은 [DiD](#sec-difference-in-differences) 계수에서 기대하는 바와 정확히 일치합니다. 즉, (이제 재가중된) 비교 집단을 반사실로 두었을 때 처치로 인해 발생한 처치 집단 결과의 추정 변화량입니다.

------------------------------------------------------------------------

표준오차(SE) 추정

SDID의 추론은 표면적으로 익숙해 보이지만(점근적 정규성, 플러그인 신뢰구간), 분산 추정량은 OLS 샌드위치 형태가 아닙니다. 그 이유는 [SC](#sec-synthetic-control) 및 기타 [반사실 추정량](#sec-counterfactual-estimators)의 추론을 복잡하게 만드는 이유와 같습니다. 추정량이 데이터 의존적 가중치에 의존하고, 패널이 최소한 한 차원에서 작으며, 잔차 구조가 유의미한 횡단면 상관관계를 가지기 때문입니다. @arkhangelsky2021synthetic 의 점근 이론은 깔끔한 극한 분포를 제공하지만, 유한 표본에서 분산을 추정하려면 재표본추출(resampling)이 필요합니다.

-   @arkhangelsky2021synthetic [p. 4107]에 자세히 기술된 특정 가정(오차항, 표본, 시간 및 개체 고정효과 간의 상호작용 속성) 하에서 SDID는 점근적으로 정규분포를 따르며 중심이 0입니다.

-   점근 분산을 사용하여 통상적인 신뢰구간을 SDID에 적용할 수 있습니다.

$$
\tau \in \hat{\tau}^{sdid} \pm z_{\alpha/2}\sqrt{\hat{V}_\tau}
$$

-   신뢰구간 산출을 위한 분산 추정에는 패널 크기와 표본추출 구조에 맞춰 조정된 여러 접근법이 존재합니다:

    1.  군집 붓스트랩(Clustered Bootstrap) [@efron1992bootstrap]:

        -   개체들을 독립적으로 재표본추출합니다.

        -   장점: 사용이 간단함. 동일 개체의 관측치가 상관될 수 있는 패널 데이터 추론에 대한 자연스러운 접근법 덕분에 대규모 패널에서 강건한 성능을 보임.

        -   단점: 계산 비용이 많이 듦.

    2.  잭나이프(Jackknife) [@miller1974jackknife]:

        -   고정된 가중치를 사용하는 가중 SDID 회귀에 적용됩니다.

        -   처치 개체와 통제 개체가 충분히 유사할 때 일반적으로 보수적이며 정밀합니다.

        -   잠재적 편향 때문에 [SC](#sec-synthetic-control) 추정량과 같은 일부 방법에는 권장되지 않습니다.

        -   무작위 가중치가 없는 DID 잭나이프에 적합합니다.

    3.  플라시보 분산 추정(Placebo Variance Estimation):

        -   처치 개체가 하나뿐이거나 대규모 패널인 경우에 사용할 수 있습니다.

        -   플라시보 평가는 노이즈를 추정하기 위해 처치 개체를 미처치 개체로 교체합니다.

        -   개체 간 동분산성(homoskedasticity) 가정에 의존합니다. 이는 통제 개체에 대한 플라시보 추정량의 잔차 경험 분포에 기반합니다.

        -   플라시보 방법의 타당성은 개체 간 일관된 노이즈 분포에 달려 있습니다. 처치 개체가 하나인 경우 비모수적 분산 추정이 어려우므로 실현 가능한 추론을 위해 동분산성이 필요합니다. 자세한 분석은 @conley2011inference 를 참조하십시오.

모든 알고리즘은 @arkhangelsky2021synthetic [p. 4109]에서 가져온 것입니다:

> 붓스트랩 분산 추정
>
> 1.  $b = 1 \to B$ 각각에 대해:
>
>     -   $(\mathbf{Y}, \mathbf{W})$에서 $N$개의 행을 복원추출하여 ($\mathbf{Y}^{(b)}, \mathbf{W}^{(b)}$)를 얻습니다.
>
>     -   표본에 처치 개체 또는 통제 개체가 부족하면 다시 추출합니다.
>
>     -   ($\mathbf{Y}^{(b)}, \mathbf{W}^{(b)}$)를 사용하여 $\tau^{(b)}$를 계산합니다.
>
> 2.  분산 계산: $\hat{V}_\tau = \frac{1}{B} \sum_{b = 1}^B (\hat{\tau}^{b} - \frac{1}{B} \sum_{b = 1}^B \hat{\tau}^b)^2$

> 잭나이프 분산 추정
>
> 1.  $i = 1 \to N$ 각각에 대해:
>     1.  $\hat{\tau}^{(-i)}$ 계산: $\arg\min_{\tau, \{\alpha_j, \beta_t\}} \sum_{j \neq i, t}(\mathbf{Y}_{jt} - \alpha_j - \beta_t - \tau \mathbf{W}_{it})^2 \hat{w}_j \hat{\lambda}_t$
> 2.  계산: $\hat{V}_{\tau} = (N - 1) N^{-1} \sum_{i = 1}^N (\hat{\tau}^{(-i)} - \hat{\tau})^2$

> 플라시보 분산 추정
>
> 1.  $b = 1 \to B$ 각각에 대해:
>     1.  $N_c$개 중 $N_t$개를 비복원추출하여 "플라시보" 처치를 생성합니다.
>     2.  통제 집단에 대한 플라시보 처치 행렬 $\mathbf{W}_c^b$를 구성합니다.
>     3.  $(\mathbf{Y}_c, \mathbf{W}_c^b)$에 기반하여 $\hat{\tau}$를 계산합니다.
> 2.  계산: $\hat{V}_\tau = \frac{1}{B}\sum_{b = 1}^B (\hat{\tau}^b - \frac{1}{B} \sum_{b = 1}^B \hat{\tau}^b)^2$

### 블록 처치 (Block Treatment)

블록 처치 환경(단일 처치 개체 또는 동시에 처치를 채택하는 여러 처치 개체)은 SDID에 가장 깔끔한 환경이며 @arkhangelsky2021synthetic 에서 분석된 환경입니다. 대표적인 예시는 [합성 통제법](#sec-synthetic-control)을 소개하는 데 사용되었던 것과 동일한 패널인 캘리포니아 법안 99호(Proposition 99)입니다. 여기서 이를 다시 사용함으로써 독자는 고전적 SC 위에 SDID가 무엇을 더 추가하는지 직접 비교할 수 있습니다. 코드는 원저자들의 공식 구현 패키지인 `synthdid`를 통해 제공되며, [github.com/synth-inference/synthdid](https://github.com/synth-inference/synthdid)에서 관리되고 아래에 사용된 `california_prop99` 패널 데이터를 포함하고 있습니다.

```{r}
library(synthdid)
library(tidyverse)

# 캘리포니아 법안 99호가 담배 소비량에 미친 효과 추정
data('california_prop99')

setup = synthdid::panel.matrices(synthdid::california_prop99)

tau.hat = synthdid::synthdid_estimate(setup$Y, setup$N0, setup$T0)

# se = sqrt(vcov(tau.hat, method = 'placebo'))
```

그림 \@ref(fig:synthdid-treat-synthetic-counterfactual)은 처치 개체와 합성 통제 반사실 개체 간의 궤적을 보여줍니다. 수직선은 개입 시점을 나타냅니다. 개입 전 시점에서 합성 시계열은 처치 시계열을 밀접하게 추적해야 하며(이것이 개체 가중치가 제공하는 이점입니다), 개입 후 두 시계열 간의 격차가 $\hat{\tau}^{sdid}$의 시각적 표현이 됩니다. 가로축을 따라 표시된 음영 밴드는 시점 가중치를 인코딩하며, 그 자체로 유용한 진단 도구입니다. 즉, 가중치가 좁게 집중된 밴드는 소수의 처치 전 기간만이 추론 작업을 수행하고 있음을 나타내며, 이는 점추정치를 인용하기 전에 확인해 둘 가치가 있습니다.

```{r synthdid-treat-synthetic-counterfactual, fig.cap='합성 통제법: 시간에 따른 처치 집단 vs 합성 반사실 집단 비교.', fig.alt='1970년부터 2000년까지 두 궤적을 비교한 선 그래프: 합성 통제 집단은 빨간색 실선, 처치 개체는 파란색 실선으로 표시됩니다. 1989년 부근의 수직선이 개입 시점을 나타냅니다. 이 시점 이후 처치 개체는 합성 통제 집단에 비해 급격히 하락합니다. 음영 영역과 점선은 추정된 처치 효과를 나타내는 두 시계열 간의 격차를 강조합니다. 범례는 처치 집단과 합성 통제 집단 선을 구분합니다.'}
plot(tau.hat) + causalverse::ama_theme()
```

```{r compare between different estimators, collapse=TRUE}
setup = synthdid::panel.matrices(synthdid::california_prop99)

# 특정 추정량에 대해 실행
results_selected = causalverse::panel_estimate(setup,
                                               selected_estimators = c("synthdid", "did", "sc"))

results_selected

# 추정치 객체의 세부 정보 확인
summary(results_selected$did$estimate)

causalverse::process_panel_estimate(results_selected)
```

### 시차 도입 (Staggered Adoption)

시차 도입은 서로 다른 개체가 서로 다른 시점에 처치를 받기 때문에 표준 SDID의 깔끔한 블록 구조를 깨뜨립니다. 이는 [시차 이중차분법(Staggered DiD)](#sec-staggered-difference-in-differences) 문헌과 더 넓은 [현대적 DiD 추정량](#sec-modern-estimators-for-staggered-adoption) 카탈로그를 촉발한 문제와 동일합니다. 해결책은 개념적으로 간단합니다. SDID를 직접 적용할 수 있는 블록 처치 하위 문제들로 패널을 분할한 다음 집계하는 것입니다. 시차 도입 환경에서 SDID를 적용하려면(@ben2022synthetic 과 유사하게 @arkhangelsky2021synthetic, p. 4115의 예시 참조), 다음과 같은 몇 가지 경로가 가능합니다:

1.  각각의 도입 시점마다 한 번씩 SDID 추정량을 반복 적용합니다.

2.  @ben2022synthetic 의 방법을 사용하여 각 도입 시점별로 행렬을 구성합니다. SDID를 적용하고 처치 개체/시점 비율에 따라 평균을 구합니다.

3.  데이터를 기간별로 분할하여 여러 표본을 생성합니다. 각 표본은 일관된 도입 시점을 가져야 합니다.

이러한 특수 사례에 대한 공식적인 논의는 @porreca2022synthetic 을 참조하십시오. 이 연구는 시차 처치 도입 맥락에서 SynthDiD의 결과를 다른 추정량들과 비교합니다:

-   이원 고정효과(TWFE),

-   @callaway2021difference 의 집단-시점 평균 처치 효과 추정량,

-   @ben2021augmented 의 부분 풀링 합성 통제법(partially pooled synthetic control method) 추정량.

-   연구 결과에 따르면 SynthDiD는 다른 방법들에 비해 평균 처치 효과에 대해 서로 다른 추정치를 산출합니다.

    -   시뮬레이션 결과는 이러한 차이가 SynthDiD의 데이터 생성 과정 가정(잠재 요인 모델)이 전통적인 DiD 방법이 가정하는 가법적 고정효과 모델보다 실제 데이터와 더 밀접하게 일치하기 때문일 수 있음을 시사합니다.

처치 효과의 이질성을 탐색하기 위해 하위집단 분석(subgroup analysis)을 수행할 수 있습니다 [@berman2022value, p. 1092]. 표 \@ref(tab:synthdid-subgroup-analysis)는 유효한 하위집단 분석을 수행하는 방법들을 보여줍니다.

+--------------------------------------------------------------------+-------------------------------------------------------------------+------------------------------------------------------------------------------------------------------------------------------------------------------+------------------------------------------------------------------------------------------------+
| **방법**                                                           | **장점**                                                          | **단점**                                                                                                                                             | **절차**                                                                                       |
+====================================================================+===================================================================+======================================================================================================================================================+================================================================================================+
| 데이터를 하위집단으로 분할                                         | 동일 하위집단 내에서 처치 개체와 통제 개체를 비교함.              | 각 하위집단마다 서로 다른 합성 통제 집단을 사용하므로, 하위집단 간 효과를 비교하기 어려움.                                                          | 1. 각 하위집단별로 데이터를 별도 부분집합으로 분할합니다.                                      |
|                                                                    |                                                                   |                                                                                                                                                      | 2. 각 부분집합에 대해 합성 DID 효과를 계산합니다.                                              |
+--------------------------------------------------------------------+-------------------------------------------------------------------+------------------------------------------------------------------------------------------------------------------------------------------------------+------------------------------------------------------------------------------------------------+
| 모든 비도입 개체로 구성된 통제 집단 사용                           | 각 처치 하위집단에 대해 통제 가중치가 처치 전 추세를 잘 맞춤.     | 각 처치 하위집단마다 통제 개체에 서로 다른 가중치가 부여되므로, 다양한 합성 통제 집단으로 인해 결과를 비교하기 어려움.                             | 1. 각 균형 패널 코호트 분석에서 모든 비도입 개체로 구성된 통제 집단을 사용합니다.            |
|                                                                    |                                                                   |                                                                                                                                                      | 2. 처치 개체를 분석 대상 하위집단으로 전환합니다.                                              |
|                                                                    |                                                                   |                                                                                                                                                      | 3. `synthdid` 분석을 수행합니다.                                                               |
+--------------------------------------------------------------------+-------------------------------------------------------------------+------------------------------------------------------------------------------------------------------------------------------------------------------+------------------------------------------------------------------------------------------------+
| 모든 데이터를 사용하여 합성 통제 가중치 추정 **(권장)**            | 모든 개체가 동일한 합성 통제 집단을 가짐.                         | 특정 하위집단만이 아닌 모든 처치 개체의 평균 결과를 맞추는 것을 목표로 하므로 처치 전 추세 매칭이 덜 정확할 수 있음.                                | 1. 모든 데이터를 사용하여 합성 DID 통제 가중치를 추정합니다.                                   |
|                                                                    |                                                                   |                                                                                                                                                      | 2. 처치 하위집단 개체만을 처치 단위로 사용하여 처치 효과를 계산합니다.                         |
+--------------------------------------------------------------------+-------------------------------------------------------------------+------------------------------------------------------------------------------------------------------------------------------------------------------+------------------------------------------------------------------------------------------------+

Table: (\#tab:synthdid-subgroup-analysis) 처치 효과 이질성 탐색을 위한 하위집단 분석 전략.

```{r}
library(tidyverse)
df <- fixest::base_stagg |>
   dplyr::mutate(treatvar = if_else(time_to_treatment >= 0, 1, 0)) |>
   dplyr::mutate(treatvar = as.integer(if_else(year_treated > (5 + 2), 0, treatvar)))


est <- causalverse::synthdid_est_ate(
  data               = df,
  adoption_cohorts   = 5:7,
  lags               = 2,
  leads              = 2,
  time_var           = "year",
  unit_id_var        = "id",
  treated_period_var = "year_treated",
  treat_stat_var     = "treatvar",
  outcome_var        = "y"
)

data.frame(
    Period = names(est$TE_mean_w),
    ATE    = est$TE_mean_w,
    SE     = est$SE_mean_w
) |>
    causalverse::nice_tab()
```

그림 \@ref(fig:synthdid-ate-event-study)는 시간에 따른 평균 처치 효과를 보여줍니다.

```{r synthdid-ate-event-study, fig.cap='시간에 따른 평균 처치 효과의 사건 연구 그래프.', fig.alt='-2부터 +2까지의 상대적 시점에 대한 ATE 선 그래프. ATE는 사건 전에는 0 근처를 유지하다가 시점 0에서 급격히 떨어져 강한 음의 처치 효과를 나타냅니다. 처치 후 기간에는 점진적인 증가가 이어집니다. 음영 처리된 회색 밴드는 신뢰구간을 나타내며, 0에 위치한 빨간색 수평선은 유의성에 대한 시각적 기준을 제공합니다.'}
causalverse::synthdid_plot_ate(est)
```

```{r synthdid subgroup analysis}

est_sub <- causalverse::synthdid_est_ate(
  data               = df,
  adoption_cohorts   = 5:7,
  lags               = 2,
  leads              = 2,
  time_var           = "year",
  unit_id_var        = "id",
  treated_period_var = "year_treated",
  treat_stat_var     = "treatvar",
  outcome_var        = "y",
  # 하위집단 ID 벡터 (unit id에서 추출)
  subgroup           =  c(
    # 일부는 처치 집단
    "11", "30", "49" ,
    # 일부는 해당 기간 내 통제 집단
    "20", "25", "21")
)

data.frame(
    Period = names(est_sub$TE_mean_w),
    ATE = est_sub$TE_mean_w,
    SE = est_sub$SE_mean_w
) |>
    causalverse::nice_tab()
```

그림 \@ref(fig:synthdid-ate-event-study-subgroup)은 하위집단에 대한 평균 처치 효과를 보여줍니다.

```{r synthdid-ate-event-study-subgroup, fig.cap='시간에 따른 평균 처치 효과의 사건 연구 그래프 (하위집단).', fig.alt='-2부터 +2까지의 상대적 시점에 대한 ATE 선 그래프. ATE는 사건 전에는 0 근처를 유지하다가 시점 0에서 급격히 떨어져 강한 음의 처치 효과를 나타냅니다. 처치 후 기간에는 점진적인 증가가 이어집니다. 음영 처리된 회색 밴드는 신뢰구간을 나타내며, 0에 위치한 빨간색 수평선은 유의성에 대한 시각적 기준을 제공합니다.'}
causalverse::synthdid_plot_ate(est_sub)
```

##### 다양한 추정량의 시각화

아래 스니펫은 `causalverse::synthdid_plot_ate`와 `gridExtra::grid.arrange`를 사용하여 여러 추정량(SDID, DiD, SC, SC-ridge, difp, difp-ridge)을 나란히 적합하고 시각화하는 방법을 보여줍니다(이 청크는 빌드 시 실행되지 않습니다).

```{r sdid-estimator-comparison-grid, eval=FALSE}
library(causalverse)
methods <- c("synthdid", "did", "sc", "sc_ridge", "difp", "difp_ridge")

estimates <- lapply(methods, function(method) {
  synthdid_est_ate(
    data               = df,
    adoption_cohorts   = 5:7,
    lags               = 2,
    leads              = 2,
    time_var           = "year",
    unit_id_var        = "id",
    treated_period_var = "year_treated",
    treat_stat_var     = "treatvar",
    outcome_var        = "y",
    method = method
  )
})

plots <- lapply(seq_along(estimates), function(i) {
  causalverse::synthdid_plot_ate(estimates[[i]],
                                 title = methods[i],
                                 theme = causalverse::ama_theme(base_size = 6))
})

gridExtra::grid.arrange(grobs = plots, ncol = 2)
```

------------------------------------------------------------------------

## SDID에 대한 실무적 지침 {#sec-practical-guidance-sdid}

SDID는 패널 데이터 도구 모음에서 독특한 위치를 차지합니다. [합성 통제법](#sec-synthetic-control)에서 개체 및 시점 가중치 재부여 논리를 차용하고, [DiD](#sec-difference-in-differences)에서 가법적 이중차분 구조를 가져와 대부분의 현실적인 응용 분야에서 두 모체의 최상의 특성을 계승한 추정량을 만들어냅니다.

@arkhangelsky2021synthetic 논문은 사용 가능한 통제 집단 풀에 비해 처치 개체 수가 적당한 수준인 $N_{tr} < \sqrt{N_{ctr}}$ 환경에서 SDID를 사용할 것을 권장합니다. 실무적으로 이는 많은 응용 연구 설계(소수의 처치 주와 수십 개의 미처치 주가 있는 주 단위 정책 시행, 소수의 처치 기업과 대조군 내 다수 기업이 있는 기업 수준 진입 사건, 1~2개의 처치 지역과 수십 개의 통제 지역이 있는 지역 단위 개입)를 포괄합니다. 정확한 개수보다 더 중요한 것은 시점 가중치를 안정화할 수 있을 만큼 처치 전 시계열이 충분히 길어야 한다는 점이며, 일반적으로 5개 이상의 처치 전 기간이 권장되지만 결과변수가 양호하게 작동한다면 더 짧은 패널에서도 작동할 수 있습니다.

실익은 처치 전 추세가 눈에 띄게 평행하지 않을 때 가장 명확합니다. 표준 DiD는 바로 이러한 시나리오에서 실패하며, SC 단독으로는 도너의 볼록 껍질이 처치 개체에 잘 맞지 않을 때 불안정할 수 있습니다. SDID는 개체에 가중치를 재부여하여 추세 격차를 복원하고 시점에 가중치를 재부여하여 추론을 안정화하므로 시뮬레이션 데이터를 통한 비교 평가에서 우위를 점하는 경향이 있습니다.

실전에 적용하기 전에 몇 가지 주의사항을 숙지할 필요가 있습니다.

본 장에서 언급된 "이중 로버스트성(double robustness)"이라는 표현은 형식적인 것이 아니라 실무적인 것입니다. SDID는 평행 추세 가정(DiD에 필요) 또는 볼록 껍질 적합 가정(SC에 필요) 중 하나만 만족되어도 일치성을 갖지만, 결과 모형이나 처치 모형 중 하나가 틀려도 되는 확장 역확률 가중 추정량의 고전적 이중 로버스트 속성을 만족하는 것은 아닙니다. 심사자가 이 구분을 지적한다면 인정하십시오. 실무적 로버스트성이 핵심 요점입니다.

추론은 OLS 스타일이 아닙니다. SDID의 표준오차는 샌드위치 공식이 아니라 블록 붓스트랩이나 잭나이프에서 도출됩니다. `synthdid` 패키지는 기본값으로 붓스트랩을 사용하므로, 코드가 어떤 추론 옵션을 사용하고 있는지 항상 확인해야 합니다. 잘못된 보고가 무심코 발생할 수 있기 때문입니다.

도너 가중치는 비교 집단을 식별하는 것이지 메커니즘을 식별하는 것이 아닙니다. 합성 통제 집단에서 큰 비중을 차지하는 도너는 단지 처치 전 특성에서 통계적으로 유사할 뿐이며, 이러한 가중치에 대한 실질적 해석은 제한적이어야 합니다.

또한 SDID가 실패한 모든 DiD를 구제할 수 있는 것은 아닙니다. 처치가 모든 도너에게 유사하게 영향을 미치는 시간에 따라 변하는 충격에 대해 내생적이라면, SDID 역시 그 충격을 처치 효과로 잘못 귀인할 것입니다. 그러한 경우 설계 수준의 실패는 추정량 선택의 상위에 있는 문제이며, [도구변수(IV)](#sec-instrumental-variables)나 [회귀 단절(RD)](#sec-regression-discontinuity)이 적절한 대안입니다.

보고 시 깔끔한 SDID 작성 요령에는 처치 전 적합 그래프(처치 시계열 vs 합성 처치 시계열), 블록 붓스트랩 또는 잭나이프 표준오차를 포함한 ATT 추정치, 동일 패널에 대한 DiD 및 SC와의 나란한 비교, 도너 구성에 대한 Leave-one-out 강건성 분석, 그리고 데이터가 뒷받침하는 플라시보 검정(시간상, 공간상)을 포함하는 것이 좋습니다.
