<!-- ========================================= -->
<!-- Chapter: 28-interrupted-time-series.Rmd -->
<!-- ========================================= -->


# 시간 단절 설계 {#sec-temporal-discontinuity-designs}

특정 시점에 시작되는 정책, 개입 또는 처치의 영향을 평가할 때, 시간은 구동 변수(running variable, 배정 변수)가 됩니다. 이러한 환경에서 인과 추론을 위한 두 가지 널리 사용되는 준실험(quasi-experimental) 방법론은 강력한 도구를 제공합니다:

-   [시간 회귀 단절(Regression Discontinuity in Time, RDiT)](#sec-regression-discontinuity-in-time)
-   [단절적 시계열(Interrupted Time Series, ITS)](#sec-interrupted-time-series)

두 접근법 모두 시간적 절단점(temporal cutoff, 즉 개입이 시작되는 시점)을 활용하여 처치로 인한 결과변수의 변화를 식별합니다. 그러나 해당 시점 전후의 데이터를 개념화하고 모델링하는 방식뿐만 아니라 타당한 추론에 필요한 가정의 강도 면에서 차이가 있습니다.

이러한 차이점에도 불구하고 RDiT와 ITS는 다음과 같은 몇 가지 핵심적인 공통 특징을 공유합니다:

-   시간적 구동 변수: 처치 여부를 결정하는 변수로서 전통적인 횡단면 점수 대신 시간이 사용됩니다.
-   명확한 개입 시작 시점: 두 방법 모두 정책이나 처치가 시작된 정확한 시점이 명확히 정의되어야 합니다.
-   동시 발생 교란 사건 부재: 두 방법 모두 개입과 동시에 발생하여 결과에 영향을 미칠 수 있는 다른 주요 변화가 없었다고 가정합니다.
-   횡단면 통제 집단 불필요: 이러한 설계는 적절한 미처치 집단이 없어 [이중차분법(difference-in-differences)](#sec-difference-in-differences)과 같은 방법을 적용할 수 없을 때 특히 유용합니다.

RDiT는 정책 시행일을 절단점으로 사용하여 표준 RD의 논리를 시간 차원에 맞게 변형한 것입니다.

-   개념화: 개입일 직전과 직후의 개인 또는 관측치는 시간에 따른 국소 무작위 배정(local randomization in time)처럼 비교 가능하다고 가정합니다.
-   추정: 일반적으로 절단일 전후의 국소 다항 회귀(local polynomial regression)를 사용하여 모델링합니다.
-   장점: 개입일 근처에서 국소적 인과 추론을 제공하며, 함수 형태에 대해 유연합니다.
-   한계: 시간 추세 및 자기상관(autocorrelation)에 민감합니다. 절단점 주변의 연속성 가정을 뒷받침하기 위해 고빈도 시간 데이터(예: 일별 또는 주별)가 필요합니다.

> 예시: 7월 1일에 전국적으로 시작된 새로운 디지털 광고 캠페인의 효과를 6월 30일과 7월 1일의 사용자 참여도를 비교하여 분석하는 경우.

ITS는 보다 광범위한 시계열 접근법을 채택하여 개입 전후의 추세를 명시적으로 모델링합니다.

-   개념화: 개입을 진행 중인 시계열 프로세스의 중단(interruption)으로 간주합니다.
-   추정: 정책 전후로 서로 다른 절편과 기울기를 갖는 분할 회귀(segmented regression)를 적합합니다.
-   장점: 장기적 추세와 지속적인 처치 효과에 관심이 있을 때 유용합니다.
-   한계: 시간 추세의 함수 형태 및 시간에 따라 변하는 교란 요인의 부재에 대한 강한 가정이 필요합니다. 데이터가 희소하거나 고도로 집계된 경우(예: 연간 데이터) 신뢰성이 떨어집니다.

> 예시: 5년 동안 월별 고용률에 미친 최저임금 인상의 영향을 평가하는 경우.

------------------------------------------------------------------------

표 \@ref(tab:its-differences-rdit-its)는 RDiT와 ITS의 사용 시점을 보여줍니다.

| 특징                   | **RDiT**                                          | **ITS**                                                   |
|:------------------|:------------------------|-----------------------------|
| **초점**               | $T^*$ 주변의 국소 이웃 영역                       | 전체 시계열 (충분히 긴 개입 전후 데이터)                  |
| **효과 모형**          | 급격하고 즉각적인 점프 가정                       | 급격하거나 점진적인 변화 포착 가능 (수준 및 기울기)       |
| **방법**               | 절단점 주변의 국소 다항 회귀                      | 전체 시계열을 사용하는 분할 회귀                          |
| **핵심 가정**          | 절단점 직전과 직후의 관측 단위는 비교 가능함      | 개입이 없었다면 추세가 변함없이 지속되었을 것임           |
| **대역폭 / 윈도우**    | $T^*$ 주변의 대역폭 $h$ 사용                      | 일반적으로 전체 개입 전/후 기간 사용                      |
| **데이터 요구조건**    | $T^*$ 주변의 고해상도(고빈도) 데이터              | 추세를 확립할 수 있는 충분한 개입 전/후 관측치            |

Table: (\#tab:its-differences-rdit-its) RDiT와 ITS의 차이점.

------------------------------------------------------------------------

이 방법들은 다음과 같은 경우에 특히 유용합니다:

-   모든 단위에 대해 **고정된 날짜에 정책이 시행**되는 경우 (예: 전국 단위 세제 개편).
-   단위별로 **서로 다른 시점에 정책이 순차적으로 도입**되는 경우 (예: 주별 의료 정책 도입).
-   **유효한 횡단면 비교 집단이 존재하지 않아** [이중차분법](#sec-difference-in-differences)이나 매칭을 적용할 수 없는 경우.

------------------------------------------------------------------------

> **요약**: 시간이 배정 메커니즘으로 작동할 때, RDiT와 ITS를 사용하면 개입 전후 타이밍만을 이용하여 인과적 추정치를 도출할 수 있습니다. RDiT는 강력한 데이터 밀도와 국소적 가정 하에 보다 실험에 가까운 설계를 제공하는 반면, ITS는 정확한 모형 명세에 대한 의존도가 더 크지만 보다 넓고 장기적인 관점을 제공합니다.

이어지는 절에서는 두 접근법에 대한 추정 전략, 가정 및 진단 방법을 살펴봅니다.

------------------------------------------------------------------------

## 시간 회귀 단절 (RDiT) {#sec-regression-discontinuity-in-time}

시간 회귀 단절(Regression Discontinuity in Time, RDiT)은 "구동 변수(forcing variable)"가 시간 자체가 되는 [회귀 단절(Regression Discontinuity)](#sec-regression-discontinuity) 설계의 특수한 형태입니다. 정확한 절단 시점 $T^*$에서 정책이나 개입이 시행됩니다. 우리는 인과 효과를 추정하기 위해 $T^*$ **직전**과 **직후**의 관측치를 비교합니다.

RDiT의 **핵심 가정**:

-   명확한 배정(Sharp assignment): 개입이 시점 $T^*$에서 정확하게 시작됩니다.
-   국소 연속성(Local continuity): $T^*$ 직전과 직후의 단위는 처치 상태를 제외하고는 비교 가능합니다.
-   **시간에 따라 변하는 교란 요인의 연속성(Continuity of Time-Varying Confounders)**
    -   RDiT의 근본적인 가정은 결과변수에 영향을 미치는 관측되지 않은 요인들이 시간에 따라 매끄럽게(smoothly) 진화한다는 점입니다.
    -   만약 관측되지 않은 교란 요인이 절단일 시점에 불연속적으로 변화한다면, RDiT는 그 효과를 개입의 영향으로 잘못 귀인하게 됩니다.
-   $T^*$에서 정확히 동시에 시작되는 **다른 교란 개입의 부재**.
-   **구동 변수(시간)에 대한 조작 부재(No Manipulation of the Running Variable)**
    -   피험자가 자신의 배정 변수(예: 시험 점수)를 조작할 수 있는 표준 RD와 달리, 시간 자체는 직접 조작할 수 없습니다.
    -   그러나 정책에 대한 전략적 사전 기대(anticipation, 예: 세금 인상 전에 행동을 조정하는 기업들)는 편향을 유발할 수 있습니다.

$T^*$ 근처에서 국소 다항식 접근법을 사용하면:

$$
Y_t = \alpha_0 + \alpha_1 (T_t - T^*) + \tau D_t + \alpha_2 (T_t - T^*) D_t + \epsilon_t,
$$

구간 $|T_t - T^*| < h$에 대해 성립하며, 여기서:

-   $Y_t$는 시점 $t$에서의 결과변수입니다.
-   $T_t$는 시간 인덱스(구동 변수)입니다.
-   $T^*$는 절단(개입) 시점입니다.
-   $D_t = 1$ ($t \ge T^*$)이며 그렇지 않으면 $0$입니다.
-   $h$는 $T^*$에 가까운 관측치만을 사용하도록 선택된 대역폭(bandwidth)입니다.
-   $\tau$는 처치 효과($T^*$에서의 불연속성/점프)를 나타냅니다.

RDiT는 $T^*$ 주변의 국소적 윈도우에 초점을 맞추기 때문에, 절단점에서 즉각적인 점프가 예상되고 절단점 근처의 관측치들이 처치 여부를 제외하고는 서로 유사할 가능성이 높을 때 가장 적합합니다(표 \@ref(tab:its-instead-of-rd)).

| **기준**             | **표준 RD**                           | **RDiT**                                     |
|------------------|-------------------------|-----------------------------|
| 구동 변수            | 횡단면 변수 (예: 시험 점수)           | 시간 (예: 정책 시행일)                       |
| 처치 배정            | $X$의 임계값에 기반                   | $T^*$의 임계값에 기반                        |
| 가정                 | 순위 조작 부재, 매끄러운 잠재적 결과  | 사전 기대 행동 부재, 매끄러운 교란 요인      |
| 주요 과제            | $X$의 조작 (소팅/군집화)              | 계열상관, 사전 기대 효과                     |

Table: (\#tab:its-instead-of-rd) 전통적 RD 대신 RDiT가 사용되는 경우.

### 추정 및 모델 선택

[시간 회귀 단절](#sec-regression-discontinuity-in-time)에서는 절단점 $T^*$에서의 인과 효과를 정확히 추정하기 위해 모델 선택이 매우 중요합니다. 개입 전후의 장기적인 추세를 모델링하는 [단절적 시계열](#sec-interrupted-time-series)과 달리, RDiT는 절단점 주변의 국소적 비교에 의존합니다. 따라서 분석가의 역할은 비교가 진정으로 국소적이 되도록 충분히 좁으면서도 점프를 식별할 수 있는 충분한 관측치가 양쪽에 확보될 수 있을 만큼 넓은 윈도우를 선택하는 것입니다. 이 트레이드오프는 두 가지 요소에 의해 조절되며 서로 상호작용합니다. 즉, 대역폭을 좁히면 함수 형태에 대한 가정의 부담은 줄어들지만 안정적으로 추정할 수 있는 다항식 차수가 제한되는 반면, 대역폭을 넓히면 더 유연한 곡선을 적합할 수 있지만 RDiT가 피하고자 했던 장기 추세가 다시 개입하게 됩니다. 기본 출발점은 좁은 윈도우에 저차 다항식을 적용하는 것이며, 시각적 검토나 민감도 검정이 요구할 때만 확장해야 합니다.

-   $T^*$ 직전과 직후의 관측치에 집중하기 위해 좁은 대역폭($h$)을 선택해야 합니다.
-   과적합(overfitting)을 방지하기 위해 베이즈 정보 기준(BIC)을 참고하여 다항식 차수를 선택해야 합니다.
-   고차 다항식은 허위 곡률(spurious curvature)을 유발할 수 있으므로 국소 선형 또는 이차 모형이 선호됩니다.

RDiT는 시계열 데이터를 사용하므로 두 번째 우려사항은 잔차의 계열상관(serial correlation)입니다. 한 시점의 충격이 다음 시점으로 전이될 때 표준 OLS 오차는 표본 변동성을 과소평가하게 되며, 이는 환경, 금융 및 행동 시계열에서 예외가 아닌 일반적인 규칙입니다. 일반적으로 두 가지 보정 방법이 사용되며, 적절한 선택은 의심되는 의존성 구조에 따라 달라집니다:

1.  군집 표준오차(Clustered Standard Errors): 시점 내 상관관계를 조정하여 타당한 추론을 보장합니다.
2.  Newey-West HAC 표준오차: 시간에 따른 이분산성과 계열상관을 동시에 보정합니다.

더 어려운 문제는 계열상관이 두 개의 서로 다른 위치에서 발생할 수 있으며, 그에 따라 진단법이 달라진다는 점입니다:

-   오차항 $\epsilon_{it}$에 계열 의존성이 존재하는 경우 명확한 해결책이 없습니다(시차 종속변수를 도입하면 모형이 오지정될 수 있음).
-   결과변수 $y_{it}$에 계열 의존성이 존재하는 경우:
    -   윈도우가 길어질수록 정확한 처치 효과를 식별하기가 어려워집니다.
    -   **시차 종속변수를 포함하는 것이 도움이 될 수 있으나**, 시간에 따라 변하는 처치 효과나 과적합으로 인해 여전히 편향이 발생할 수 있습니다.

실무적으로 이 두 경우의 경계가 명확한 경우는 드물기 때문에, 보고 시에는 HAC 추론(단절적 시계열 절의 '자기상관 다루기'에 자세히 설명됨)이 더 안전한 기본값으로 사용되며, 모수적 오차 모형은 의존성 구조가 강하고 잘 이해되어 있는 경우를 위해 남겨둡니다.

아래의 세 가지 모형 변형은 가장 단순하고 신뢰할 수 있는 명세에서 시작하여 추가적인 가정을 대가로 유연성을 확보하는 더 풍부한 형태로 발전합니다. 이는 메뉴판이라기보다는 사다리로 이해하는 것이 좋습니다. 대부분의 실증 연구는 가장 아래 단계에서 시작하여 데이터가 뒷받침할 때만 사다리를 올라갑니다.

------------------------------------------------------------------------

1.  **기본 국소 선형 모형 (RDiT에서 선호됨)**

$$
\begin{aligned}Y_t = \alpha_0 &+ \alpha_1 (T_t - T^*) + \tau D_t \\&+ \alpha_2 (T_t - T^*) D_t + \epsilon_t, \quad \text{구간: } |T_t - T^*| < h\end{aligned}
$$

여기서:

-   $Y_t$는 시점 $t$에서의 관심 결과변수입니다.
-   $T_t$는 시간 구동 변수입니다.
-   $T^*$는 정책/개입이 발생한 절단 시점입니다.
-   $D_t$는 처치 지시변수입니다:
    -   $t \geq T^*$일 때 $D_t = 1$ (개입 후).
    -   $t < T^*$일 때 $D_t = 0$ (개입 전).
-   $h$는 대역폭으로, $T^*$에 가까운 관측치로 분석을 제한합니다.
-   $\tau$는 처치 효과로, $T^*$에서의 불연속성을 측정합니다.
-   $\alpha_1 (T_t - T^*)$는 절단점 양쪽에서의 매끄러운 시간 추세를 허용합니다.
-   $\alpha_2 (T_t - T^*) D_t$는 처치 후의 차별적 시간 추세를 포착합니다.

이 모형은 처치 효과가 장기 추세가 아니라 $T^*$에서의 불연속성으로부터 식별되도록 보장합니다. 이는 대부분의 RDiT 응용 연구에서 기본 작업 모형(workhorse specification)으로 사용됩니다. 투명하고 추정하기 쉬우며, 계수 $\tau$가 절단점에서의 수준 변화(level shift)로 직접 해석됩니다. 이러한 투명성의 대가는 기저 추세의 잔여 곡률이 $\tau$에 흡수된다는 점이며, 따라서 국소 선형 형태는 양쪽에서 직선 근사가 타당할 만큼 대역폭이 충분히 좁을 때 가장 신뢰할 수 있습니다.

------------------------------------------------------------------------

2.  **이차 국소 모형 (비선형 추세 허용)**

결과변수가 시간에 따라 곡률을 보이는 경우 이차항을 추가할 수 있습니다:

$$
\begin{aligned}Y_t = \alpha_0 &+ \alpha_1 (T_t - T^*) + \alpha_2 (T_t - T^*)^2 + \tau D_t \\&+ \alpha_3 (T_t - T^*) D_t + \alpha_4 (T_t - T^*)^2 D_t + \epsilon_t, \\&\quad \text{구간: } |T_t - T^*| < h\end{aligned}
$$

-   $\alpha_2 (T_t - T^*)^2$는 **비선형 처치 전 추세**를 설명합니다.
-   $\alpha_4 (T_t - T^*)^2 D_t$는 **비선형 처치 후 효과**를 허용합니다.

이 모형은 시각적 검토를 통해 절단점 근처에서 **곡선 관계**가 나타날 때 유용합니다. 이차 모형은 일종의 헤지(hedge)로 이해하는 것이 가장 좋습니다. 즉, 양쪽에 2개의 추가 모수를 도입하는 대가로 기본 모형의 선형성 가정을 완화합니다. 이러한 헤지는 대역폭을 넓혀야 할 때($T^*$ 근처의 데이터가 희소할 때) 또는 기존 궤적이 눈에 띄게 굽어 있을 때 매력적입니다. 그러나 대역폭이 좁을 때는 너무 적은 관측점에 이차 적합을 적용하면 노이즈에 과도하게 반응하여 정책과 무관한 불연속성을 만들어내거나 지워버릴 수 있어 위험합니다. 경험 법칙상 기본 모형의 잔차 플롯이 체계적인 곡률을 보이지 않는 한 선형 명세를 넘어가지 않는 것이 좋으며, 이차항을 넘어서는 고차항은 완전히 피해야 합니다. RDiT에서 고차 다항식은 가짜 효과를 생성하는 것으로 악명 높으며, 이는 [회귀 단절](#sec-regression-discontinuity) 문헌에서도 강조되는 우려사항입니다.

------------------------------------------------------------------------

3.  **확장 국소 선형 모형 (교란 요인에 대한 로버스트 통제)**

앞선 두 명세는 추세를 흡수하기 위해 시간에만 의존합니다. 신뢰할 수 있는 공변량이 존재하는 경우(예: 오염 연구에서의 기상 변수, 마케팅 연구에서의 거시경제 통제변수), 먼저 이들의 영향을 분리해냄으로써(partialing out) 더 나은 성능을 얻을 수 있습니다. @hausman2018 에 따라 확장된 접근법은 누락 변수를 통제하는 데 도움을 줍니다:

1.  **1단계 회귀:** 모든 관련 통제변수를 포함하여 결과변수를 추정하고 잔차를 계산합니다.

    $$
    Y_t = \delta_0 + \sum_{j} \delta_j X_{jt} + \nu_t
    $$

    여기서 $X_{jt}$는 $Y_t$에 영향을 미칠 수 있는 관측된 공변량입니다.

2.  **2단계 RDiT 모형:** 1단계의 잔차를 표준 국소 선형 RDiT 모형에 사용합니다:

    $$
    \begin{aligned}\hat{\nu}_t = \beta_0 &+ \beta_1 (T_t - T^*) + \tau D_t \\&+ \beta_2 (T_t - T^*) D_t + \epsilon_t, \quad \text{구간: } |T_t - T^*| < h\end{aligned}
    $$

-   이 접근법은 처치 효과를 추정하기 전에 공변량에 의해 설명되는 변동을 제거합니다.
-   1단계 추정 분산을 보정하기 위해 붓스트랩 방법을 사용해야 합니다.

확장 설계는 $Y_t$의 잔여 변동이 주로 절단점을 관통하여 매끄럽게 추세를 형성하는 관측 가능한 요인들에 의해 유발된다고 의심될 때 자연스러운 선택입니다. 이러한 환경에서 전체 표본에 대해 공변량을 분리해내면 분석가가 고차 다항식을 적합할 필요 없이 국소 비교를 더욱 정밀하게 만들 수 있습니다. 확장 모형은 또한 [관측 변수에 기반한 선택](#sec-selection-on-observables)의 보다 넓은 논리와 자연스럽게 연결됩니다. 즉, $X$에 대한 잔차화는 $X$가 처치 효과로 오인될 수 있는 시변 교란을 포착하는 범위 내에서만 실익을 제공합니다. 관련 교란 요인이 관측되지 않는 경우 1단계 잔차화는 식별을 구제할 수 없으며, 이러한 경우에는 [도구변수](#sec-instrumental-variables)나 [합성 통제](#sec-synthetic-control) 비교와 같은 다른 설계가 필요합니다.

------------------------------------------------------------------------

### RDiT의 장점

**시간 회귀 단절**의 주요 장점 중 하나는 표준 [이중차분법](#sec-difference-in-differences) 접근법을 적용할 수 없는 사례를 다룰 수 있다는 점입니다. 이는 일반적으로 처치 시행에 횡단면적 변동이 없을 때 발생합니다. 즉, 모든 단위가 동시에 처치를 받아 비교할 미처치 통제 집단이 남아있지 않은 경우입니다. 이러한 경우 RDiT는 처치 배정의 시간적 불연속성을 활용하여 실행 가능한 대안을 제공합니다.

실무적으로 가장 신뢰할 수 있는 연구들은 RDiT와 DiD 중 하나를 선택하기보다 두 방법을 결합하는 경우가 많습니다(표 \@ref(tab:its-comparison-other-methods)). @auffhammer2011clearing 은 처치 효과가 개인 및 지리적 공간에 따라 어떻게 달라지는지 살펴보기 위해 두 설계를 겹쳐 사용하며, 각 방법의 식별 변동을 사용하여 다른 방법을 검증합니다. @gallego2013effect 는 DiD 통제 집단의 타당성이 의심될 때 RDiT와 DiD 추정치를 의도적으로 대조하여 한 단계 더 나아갑니다. 두 추정량 간의 불일치 자체가 숨겨진 편향에 대한 진단 도구가 됩니다.

DiD의 대안이 되는 것 외에도 RDiT는 단순한 **사전/사후 비교**보다 더 뛰어난 장점을 제공합니다. 순진한 전후 분석과 달리 RDiT는 시간 추세에 대한 유연한 통제를 통합할 수 있어 시간적 교란 요인으로 인한 가짜 결과의 위험을 줄여줍니다.

사건 연구(Event study) 방법, 특히 현대적 구현 방식은 크게 발전하여 연구자들이 장기간에 걸친 처치 효과를 연구할 수 있게 되었습니다. 그럼에도 불구하고 RDiT는 여전히 다음과 같은 몇 가지 장점을 갖습니다:

1.  더 긴 시간 지평: 전통적인 사건 연구와 달리 RDiT는 단기 동학에 국한되지 않으며 장기간에 걸쳐 점진적으로 나타나는 효과를 포착할 수 있습니다.
2.  고차 시간 통제: RDiT는 고차 다항식의 사용을 포함하여 시간 추세에 대한 보다 유연한 모델링을 허용하므로 기저 시간 동학을 더 잘 근사할 수 있습니다.

| **방법**                                                                    | **핵심 특징**                     | **장점**                                | **단점**                                                            |
|------------------|------------------|------------------|-------------------|
| [**이중차분법**](#sec-difference-in-differences)                            | 통제 집단 사용                    | 시간에 불변인 교란 요인 통제            | 평행 추세 가정 필요                                                 |
| [**사건 연구**](#sec-event-studies)                                         | 여러 시점 모델링                  | 동태적 처치 효과 추정                   | 순차적(시차적) 개입 필요                                            |
| **단순 사전/사후 비교**                                                     | 단순 전후 설계                    | 통제 집단 불필요                        | 처치 효과와 시간 추세를 분리할 수 없음                              |
| [**시간 회귀 단절**](#sec-regression-discontinuity-in-time)                 | 시간을 구동 변수로 사용           | 유연한 다항 시간 추세                   | 다항식 선택에 민감, 시간에 따라 변하는 처치 모델링 불가            |

Table: (\#tab:its-comparison-other-methods) 다른 방법론과의 비교.

### RDiT의 한계와 과제

강점에도 불구하고 RDiT에는 연구자가 신중하게 다루어야 할 몇 가지 방법론적 과제가 수반됩니다. 아래의 과제들은 독립적이지 않고 상호 강화되며, 단일 연구에서 여러 과제에 동시에 노출되는 경우가 일반적입니다. 이를 체크리스트가 아닌 하나의 묶음으로 파악하면 다음 소절에서 소개할 강건성 검정이 왜 신뢰할 수 있는 RDiT 실무의 핵심인지 명확해집니다.

#### 시간 임계점에서의 선택 편향

RDiT의 주요 우려사항은 **임계점에 너무 가까운 관측치를 선택함으로써 발생하는 편향**입니다. 절단점 양쪽의 관측치가 비교 가능하다고 가정되는 횡단면 RD 설계와 달리, 시간 기반 설계는 복잡성을 유발합니다. 시간은 무작위로 배정된 점수와 달리 고유한 구조를 지니며, 이러한 구조는 미묘한 방식으로 비교 가능성 가정을 무너뜨리는 경향이 있습니다:

-   데이터 생성 과정이 시간에 의존적인 구조를 보일 수 있습니다.
-   임계점 근처에서 발생하는 관측되지 않은 충격이 추정치를 교란할 수 있습니다.
-   처치 자체가 아니라 계절적 또는 순환적 추세가 불연속점에서의 변화를 주도할 수 있습니다.

이것이 고밀도 고빈도 데이터가 사치가 아니라 필수 조건인 이유입니다. 관측치가 희소할 때 분석가는 본질적으로 데이터에 대해 노이즈가 많은 프로세스의 한 실현값과 정책 점프를 구분하도록 요구하는 셈이며, 이는 데이터가 답할 수 있는 질문이 아닙니다.

#### McCrary 검정 적용 불가

표준 RD 설계의 핵심 진단 도구는 조작 여부를 감지하기 위해 구동 변수의 밀도에서 불연속성을 확인하는 [McCrary 검정](#sec-mccrary-sorting-test) [@mccrary2008manipulation]입니다. 안타깝게도 시간 자체가 균일하게 분포하기 때문에 RDiT에서는 이 검정을 적용할 수 없습니다. 이 진단 도구의 상실은 생각보다 큰 영향을 미치는데, 횡단면 RD에서는 McCrary 플롯이 누구나 한눈에 알아볼 수 있는 가시적인 위약 검증 역할을 하기 때문입니다. 이것이 없으면 분석가는 절단점 근처의 행동에 관한 간접적인 논거에 더 크게 의존해야 합니다. 이러한 한계로 인해 임계점 주변의 소팅, 사전 기대 또는 기타 형태의 조작(절 \@ref(sec-sorting-bunching-and-manipulation))을 배제하기가 더 어려워집니다.

#### 관측 불가능 요인의 잠재적 불연속성

처치가 특정 시점에 외생적으로 배정된다 하더라도, **시간에 따라 변하는 관측되지 않은 요인**이 여전히 종속변수에 불연속성을 유발할 수 있습니다. 이러한 관측 불가능한 요인이 임계점과 일치하면 처치 효과로 잘못 귀인되어 편향된 결론으로 이어질 수 있습니다. 정책 입안자들은 진공 상태에서 법을 만들지 않습니다. 규제는 흔히 회계연도 시작 시점에 맞춰 다른 행정적 변화와 함께 시행되거나, 그 자체로 행동을 변화시키는 두드러진 사건에 대응하여 제정됩니다. 이러한 요인들은 RDiT가 관심 대상 정책과 구별할 수 없는 동시 발생 충격을 생성하며, 이는 관찰 연구에서의 [누락 변수 편향](#sec-omitted-variable-bias) 및 [내생성](#sec-endogeneity)에 대한 광범위한 우려와 밀접하게 연관되어 있습니다.

#### 시간에 따라 변하는 처치 효과 모델링의 어려움

RDiT는 **시간에 따라 변하는 처치 효과**를 자연스럽게 수용하지 못하여 명세 오류를 유발할 수 있습니다. 이 설계는 $T^*$에서의 점프라는 단일 수치를 추정하도록 구축되었으므로, 해당 기간 동안 효과가 증가, 감쇠 또는 진동하는 처치에 대해서는 매우 취약합니다. 시간 윈도우를 선택할 때:

-   **좁은 윈도우**는 국소 근사를 개선하지만 통계적 검정력을 낮출 수 있습니다.
-   **넓은 윈도우**는 더 많은 데이터를 제공하지만 추가적인 교란 요인으로 인한 편향 위험을 높입니다.

이러한 문제를 해결하기 위해 연구자는 다음을 가정해야 합니다:

1.  **모형이 올바르게 명세되어 있음**: 모든 관련 교란 요인이 포함되었거나 다항식 근사가 시간 추세를 정확히 포착함을 의미합니다.
2.  **처치 효과가 올바르게 명세되어 있음**: 매끄럽거나, 일정하거나, 시간에 따라 변한다고 가정한 형태가 정확함을 의미합니다.

또한 이 두 가정은 **서로 상호작용하지 않아야 합니다**. 즉, 다항식 통제항이 처치 효과의 관측되지 않은 변동과 상관관계를 갖지 않아야 합니다. 이 조건이 실패하면 모형 오지정으로 인한 편향과 처치 이질성이 결합되어 증폭될 수 있습니다 [@hausman2018, p. 544]. 이러한 비상호작용 요건은 진술하기는 쉽지만 검증하기는 놀라울 정도로 어렵습니다. 간단한 징후는 다항식 차수나 대역폭이 변경됨에 따라 추정된 $\tau$가 요동치는 것입니다. 이런 현상이 발생하면 분석가는 일반적으로 더 유연한 명세(및 이에 수반되는 분산 증가)를 수용할 것인지, 아니면 [사건 연구](#sec-event-studies)나 아래에 소개될 [단절적 시계열](#sec-interrupted-time-series) 프레임워크처럼 동학을 더 자연스럽게 다루는 설계로 전환할 것인지 선택해야 합니다.

#### 소팅 및 사전 기대 효과

개인이 처치 배정을 조작할 수 없는 전통적인 RD 설계와 달리, 시간 기반 절단점은 **잠재적인 소팅(sorting), 사전 기대(anticipation) 또는 회피(avoidance) 행동**을 유발합니다. 메커니즘은 단순합니다. 미래의 정책 시행일은 대개 사전에 공표되므로 경제 주체들에게 조정할 시간을 제공합니다. 기업은 세금 인상 전에 구매를 앞당기고, 운전자는 혼잡통행료 부과 전에 이동 경로를 변경하며, 소비자는 규제 발효 전에 사재기를 합니다. 이러한 각 조정은 $T^*$ 근처에 처치 효과처럼 보이지만 실제로는 전략적 타이밍의 잔재인 흔적을 남깁니다. 횡단면 RD에서 이에 해당하는 개념은 [소팅과 군집화(sorting and bunching)](#sec-sorting-bunching-and-manipulation) 문헌이지만, 시간 차원에서의 메커니즘은 다릅니다. 즉, 경제 주체들이 임계점을 넘어 자신을 이동시킬 수는 없지만 자신의 행동 시점을 이동시킬 수는 있습니다.

조작을 감지하기 위해 McCrary 검정을 적용할 수는 없지만, 연구자는 다음과 같은 강건성 검정을 수행할 수 있습니다:

-   다른 공변량의 불연속성 점검: 이상적으로 공변량은 임계점 주변에서 매끄러워야 합니다.
-   위약(플라시보) 불연속성 검정: 무작위로 선택된 다른 임계점에서 유의미한 점프가 나타난다면 추정된 처치 효과의 타당성에 의문이 제기됩니다.

RDiT의 어려움은 **처치 효과가 감지되더라도 그것이 단순한 개입의 인과적 효과 이상을 반영할 수 있다는 점**입니다. 사전 기대 행동, 적응 및 전략적 회피가 모두 관측된 불연속성에 기여할 수 있으므로 **진정한 인과 효과**를 분리해내기가 더 어렵습니다.

따라서 RDiT에 의존하는 연구자는 이러한 행동이 결과를 주도하지 **않는다는** 강력한 논거를 제시해야 합니다. 이를 위해 종종 추가적인 강건성 검정, 대안적 모형 명세, 또는 대안적 설명을 배제하기 위한 다른 방법과의 비교가 필요합니다.

------------------------------------------------------------------------

### 강건성 검정을 위한 권장사항

RDiT 추정치의 타당성을 확보하기 위해 연구자는 과적합, 시변 처치 효과 및 모형 오지정으로 인한 잠재적 편향을 감지할 수 있는 일련의 **강건성 검정**을 수행해야 합니다. @hausman2018 [p. 549]에 기반한 다음 전략들은 결과의 신뢰성을 평가하기 위한 포괄적인 프레임워크를 제공합니다.

1.  **시각적 검토: 원시 데이터 및 잔차**

복잡한 통계적 조정을 적용하기 전에, 원시 데이터와 잔차(교란 요인 및 시간 추세를 제거한 후)에 대한 단순한 시각화부터 시작하십시오. 결과가 다항식 차수나 국소 선형 통제의 선택에 민감하다면 시변 처치 효과가 존재한다는 신호일 수 있습니다.

잘 작동하는 RDiT는 사용된 명세와 관계없이 임계점에서 명확하고 일관된 불연속성을 보여야 합니다. 서로 다른 모형 선택 하에서 불연속성이 이동하거나 사라진다면 이는 다항식 근사에 대한 민감성을 시사하며 편향 가능성을 나타냅니다.

2.  **다항식 차수 및 대역폭 선택에 대한 민감도**

RDiT에서 흔한 우려사항은 고차 전역 다항식으로 인한 과적합입니다. 이 문제를 진단하기 위해:

-   서로 다른 다항식 차수로 모형을 추정하고 결과가 일관되게 유지되는지 확인합니다.
-   전역 다항식 추정치와 서로 다른 대역폭을 사용하는 국소 선형 명세를 비교합니다.
-   여러 명세에 걸쳐 결과가 안정적으로 유지된다면 추정치가 로버스트할 가능성이 높습니다. 그러나 결과가 크게 요동친다면 과적합이나 대역폭 선택에 대한 민감성을 시사합니다.

3.  **위약 검정 (Placebo Tests)**

인과적 주장을 강화하기 위해 처치 효과가 존재해서는 안 되는 조건에서 RDiT 모형을 추정하는 위약 검정을 수행합니다. 두 가지 주요 접근법이 있습니다:

1.  처치를 받지 않은 다른 지역이나 모집단에 대해 RD를 추정합니다. 불연속성이 감지된다면 추정된 효과가 개입 이외의 요인에 의해 유발되었을 수 있음을 시사합니다.
2.  개입이 발생하지 않은 대안적 시간 임계점을 사용합니다. 모형이 여전히 유의미한 효과를 감지한다면 불연속성이 처치가 아닌 방법론 자체의 인위적 산물일 수 있음을 의미합니다.

위약 검정에서 유의미한 불연속성이 나타나지 않는다면 주요 RDiT 추정치의 신뢰성이 강화됩니다.

4.  **연속형 통제변수의 불연속성 검정**

또 다른 유용한 진단법은 처치의 영향을 받지 않아야 하는 **연속형 통제변수에 대해 RD 불연속성을 플롯팅**하는 것입니다.

-   이러한 공변량이 임계점에서 유의미한 점프를 보인다면 시간에 따라 변하는 다른 **교란 요인**이 관측된 효과를 주도하고 있을 수 있다는 우려가 제기됩니다.
-   이상적으로 공변량은 임계점을 가로질러 매끄럽게 유지되어야 하며, 이는 결과변수의 불연속성이 관측되지 않은 요인 때문이 **아님**을 확인해 줍니다.

5.  **도넛 RD: 절단점 근처의 관측치 제외**

전략적 행동이나 사전 기대 효과가 추정치에 영향을 미치는지 평가하기 위해 연구자는 **도넛 RD(donut RD)** 접근법을 사용할 수 있습니다 [@barreca2011saving].

-   이는 결과가 일관되게 유지되는지 확인하기 위해 **임계점 바로 주변의 관측치를 제거**하는 방식입니다.
-   절단점 근처의 표본 선택을 배제했을 때 결과가 크게 달라진다면, **소팅, 사전 기대 또는 측정 오차**가 추정치에 영향을 미치고 있을 수 있음을 시사합니다.
-   이러한 관측치를 제외한 후에도 결과가 안정적이라면 식별 전략에 대한 신뢰가 강화됩니다.

6.  **자기회귀(Autoregression) 검정**

RDiT는 시계열 프레임워크에서 작동하므로 잔차의 계열 의존성은 표준오차를 왜곡하고 추론을 편향시킬 수 있습니다. 이를 진단하기 위해:

-   처치 전 데이터를 사용하여 종속변수의 자기회귀 여부를 검정합니다.
-   자기회귀가 감지되면 계열상관을 고려하기 위해 시차 종속변수를 포함하는 것을 고려합니다.
-   그러나 처치 효과 자체가 시차에 영향을 미치는 경우 시차 결과변수를 도입하면 동태적 편향(dynamic bias)이 발생할 수 있으므로 주의해야 합니다.

7.  **확장 국소 선형 접근법**

과적합 위험이 있는 전역 다항식에 의존하는 대신, 보다 신뢰할 수 있는 대안은 고차 시간 다항식에 과도하게 의존하지 않는 **확장 국소 선형 접근법**입니다. 이 절차는 두 가지 핵심 단계로 구성됩니다:

1.  **전체 표본을 사용하여 주요 예측변수를 통제**함으로써, 처치 효과를 교란할 수 있는 중요한 공변량을 모형이 고려하도록 합니다.
2.  **더 좁은 대역폭에서 조건화된 2단계 모형을 추정**하여 과적합에 대한 강건성을 유지하면서 국소 근사를 정교화합니다.

------------------------------------------------------------------------

### 성공적인 실제 적용 분야

RDiT가 어디에서 활용되어 왔는지 살펴보는 것은 매우 유익합니다. 이들 문헌에 나타나는 반복적인 패턴은 이 설계가 *언제* 가장 신뢰할 수 있는지를 알려주기 때문입니다. 즉, 정책 시행일이 명확하고, 결과변수가 고빈도로 측정되며, 기저 추세를 합리적으로 모형화하여 제거할 수 있을 때입니다.

가장 깔끔한 응용 사례는 환경경제학에서 나옵니다. 배출가스 규제는 일반적으로 알려진 날짜에 제정되고 대기질 측정기는 고빈도로 결과를 기록합니다. @davis2008effect, @auffhammer2011clearing, @chen2018effect 는 각각 이러한 구조를 활용하여 규제가 오염에 미치는 즉각적인 영향을 추정합니다. @gallego2013effect 는 한 걸음 더 나아가 동일한 정책 변화를 바탕으로 구축된 [이중차분법](#sec-difference-in-differences) 추정치와 RDiT 추정치를 맞비교하여, 비교 가능성이 명확하지 않은 통제 집단을 허용했을 때 겉보기 효과 중 얼마만큼이 살아남는지 질문합니다. 이 작업은 RDiT와 DiD가 미묘하게 서로 다른 질문에 답하고 있으며, 둘 중 하나를 선택하는 것은 주로 어떤 가정을 더 방어하기 쉽다고 보는지의 문제임을 보여줍니다.

두 번째 응용 분야는 교통 정책입니다. 지하철 개통, 혼잡통행료 부과 및 교통안전 법안은 모두 특정 시점에 "작동(switch on)"한다는 특징을 공유하며, 그 시점의 양쪽 행동은 그럴듯하게 비교 가능합니다. @bento2014effects 와 @anderson2014subways 는 이 논리를 사용하여 새로운 대중교통 인프라가 혼잡도를 어떻게 변화시키는지 추정하며, @de2013deterrent 와 @burger2014did 는 교통안전 규제와 사고율에 대해 동일한 분석을 수행합니다. COVID-19 봉쇄 조치는 최근 기억 중 가장 극적인 시간 기반 단절의 예시를 제공했습니다. @brodeur2021covid 는 이를 활용하여 봉쇄가 심리적 웰빙과 경제 활동에 미치는 후생 효과를 연구했습니다.

마케팅 분야는 명확한 날짜, 고밀도 결과 데이터, 즉각적인 반응에 관한 질문이라는 정책 문헌과 동일한 이유로 최근 RDiT를 적극 도입하고 있습니다. 자동차 시장은 특히 비옥한 시험대였습니다. @busse20061, @busse2010best, @busse2013estimating 은 판촉 캠페인과 정책 변화가 차량 가격에 어떻게 파급되는지 연구했으며, @davis2010international 은 국제 통상 정책의 변화에 대해 동일한 작업을 수행했습니다. @chen2009learning 은 기업이 서비스에 급격한 변화를 준 후 고객 만족도가 어떻게 진화하는지라는 다른 질문에 이 설계를 적용하여, 단기적 충격과 장기적인 소비자 적응 과정을 분리하기 위해 불연속성을 사용했습니다.

이러한 응용 사례들을 하나로 묶는 것은 실질적인 질문 자체보다는 실증적 환경입니다. 즉, 명확한 날짜, 자주 측정되는 결과변수, 분석가가 기꺼이 특정 함수 형태를 부여할 수 있는 추세입니다. 이 세 가지 요소가 존재할 때 RDiT는 신뢰할 수 있는 인과 추정치를 제공할 수 있습니다. 이 중 하나라도 누락되면 설계는 데이터가 검증할 수 없는 가정에 크게 의존하기 시작합니다.

### 실증 예제

1)  알려진 절단점 T_star를 갖는 합성 시계열 데이터 생성
2)  T_star에서의 점프를 포함한 전체 데이터셋 시각화
3)  국소 선형 RDiT 모형 적합 (기본)
4)  비선형 추세를 허용하기 위한 국소 다항식(이차) 추가
5)  계열상관을 고려한 로버스트(샌드위치) 표준오차 제시
6)  T_star 주변 관측치를 제외하는 "도넛" RDiT 수행
7)  가짜 절단점에서 위약(플라시보) 검정 수행
8)  교란 요인을 포함한 확장 접근법 제시
9)  국소 데이터 및 적합된 RDiT 회귀선 플롯팅

```{r rdit-comprehensive, echo=TRUE, message=FALSE, warning=FALSE}
# -------------------------------------------------------------------
# 0. 라이브러리
# -------------------------------------------------------------------
if(!require("sandwich")) install.packages("sandwich", quiet=TRUE)
if(!require("lmtest"))   install.packages("lmtest",   quiet=TRUE)
library(sandwich)
library(lmtest)

# -------------------------------------------------------------------
# 1. 합성 데이터 생성
# -------------------------------------------------------------------
set.seed(123)
n      <- 200                # 총 시점 수
T_star <- 100                # 절단(정책/개입) 시점
t_vals <- seq_len(n)         # 시간 인덱스: 1, 2, ..., n

# 결과변수 Y는 선형 사전 추세, 약간의 이차 성분, 
# T_star에서의 +5 점프,
# 약간의 사인파 계절성 및 무작위 노이즈를 가짐.
Y <- 0.4 * t_vals +          # 기본 기울기
     0.002 * (t_vals^2) +    # 약간의 곡률
     ifelse(t_vals >= T_star, 5, 0) +  # T_star에서의 점프
     2*sin(t_vals / 8) +              # 약한 계절성 패턴
     rnorm(n, sd = 2)                 # 무작위 노이즈

# 시간에 따라 함께 증가하는 선택적 교란요인 X
X <- 1.5 * t_vals + rnorm(n, sd=5)

# 모든 변수를 단일 데이터 프레임에 저장
df_full <- data.frame(t = t_vals, Y = Y, X = X)
```

그림 \@ref(fig:its-full-time-series)는 $T^*$에서의 구조적 단절을 포함하는 전체 시계열을 보여줍니다.

```{r its-full-time-series, fig.cap='$T^*$에서의 구조적 단절을 포함한 전체 시계열.', fig.alt='시간 t에 따른 결과변수 Y의 산점도로, 데이터 포인트들이 상승 궤적을 형성합니다. t = 100에 위치한 검은색 수직선은 결과변수의 실제 점프 위치를 표시합니다. 단절 전후로 추세는 양의 기울기를 유지하지만 절단점에서 뚜렷한 수준 증가가 나타납니다.'}
# -------------------------------------------------------------------
# 2. 전체 데이터셋 플롯 및 절단점 강조
# -------------------------------------------------------------------
# par(mfrow=c(1,2))  # 두 개의 플롯을 나란히 생성

# 플롯 1: 전체 데이터
plot(df_full$t, df_full$Y, pch=16,
     xlab="시간 (t)", ylab="결과변수 (Y)",
     main="T_star에서의 실제 점프를 포함한 전체 시계열")
abline(v=T_star, lwd=2)  # 절단점 수직선
```

```{r}
# -------------------------------------------------------------------
# 3. T_star 주변의 국소 대역폭(h)으로 제한
# -------------------------------------------------------------------
h <- 10
df_local <- subset(df_full, abs(t - T_star) < h)

# 국소 회귀를 위한 변수 생성
df_local$D           <- ifelse(df_local$t >= T_star, 1, 0)
df_local$t_centered  <- df_local$t - T_star

# -------------------------------------------------------------------
# 4. 기본 국소 선형 RDiT 모형
# -------------------------------------------------------------------
# 모형:
#   Y = alpha_0 + alpha_1*(t - T_star) + tau*D + alpha_2*(t - T_star)*D + error
mod_rdit_linear <- lm(Y ~ t_centered + D + t_centered:D, data = df_local)
# 잠재적 계열상관을 조정한 로버스트(HC) 표준오차
res_rdit_linear <- coeftest(mod_rdit_linear, vcov = vcovHC(mod_rdit_linear, type="HC1"))

# -------------------------------------------------------------------
# 5. 국소 다항식 (이차) RDiT 모형
# -------------------------------------------------------------------
df_local$t_centered2 <- df_local$t_centered^2
mod_rdit_quad <- lm(Y ~ t_centered + t_centered2 + D + t_centered:D + t_centered2:D,
                    data = df_local)
res_rdit_quad <- coeftest(mod_rdit_quad, vcov = vcovHC(mod_rdit_quad, type="HC1"))

# -------------------------------------------------------------------
# 6. 도넛 접근법: 절단점 근처 관측치 제외
# -------------------------------------------------------------------
df_donut <- subset(df_local, abs(t - T_star) > 1)  # t_star +/- 1 단위 제거
mod_rdit_donut <- lm(Y ~ t_centered + D + t_centered:D, data = df_donut)
res_rdit_donut <- coeftest(mod_rdit_donut, vcov = vcovHC(mod_rdit_donut, type="HC1"))

# -------------------------------------------------------------------
# 7. 위약 검정: 가짜 절단점
# -------------------------------------------------------------------
T_fake <- 120
df_placebo <- subset(df_full, abs(t - T_fake) < h)
df_placebo$D_placebo          <-
    ifelse(df_placebo$t >= T_fake, 1, 0)
df_placebo$t_centered_placebo <- df_placebo$t - T_fake

mod_rdit_placebo <-
    lm(Y ~ t_centered_placebo + D_placebo + t_centered_placebo:D_placebo,
       data = df_placebo)
res_rdit_placebo <-
 coeftest(mod_rdit_placebo, vcov = vcovHC(mod_rdit_placebo, type = "HC1"))

# -------------------------------------------------------------------
# 8. 확장 RDiT 모형 (X 통제)
# -------------------------------------------------------------------
mod_rdit_aug <- lm(Y ~ X + t_centered + D + t_centered:D, data = df_local)
res_rdit_aug <- coeftest(mod_rdit_aug, vcov = vcovHC(mod_rdit_aug, type="HC1"))
```

그림 \@ref(fig:its-local-linear-reg)는 국소 데이터와 적합된 RDiT 선을 보여줍니다.

```{r its-local-linear-reg, fig.cap='절단점 $T^*$ 주변의 국소 선형 회귀.', fig.alt='t = 100 주변에 초점을 맞춘 시간 t에 대한 결과변수 Y의 산점도. 데이터 포인트는 절단점 T*의 수직선 전후로 두 개의 별도 선형 추세선에 적합됩니다. 결과변수는 양쪽 모두에서 시간에 따라 증가하며 절단점에서 가시적인 점프가 나타납니다.'}
# -------------------------------------------------------------------
# 9. 국소 데이터 및 적합된 RDiT 선 플롯팅
# -------------------------------------------------------------------
plot(
    df_local$t,
    df_local$Y,
    pch = 16,
    xlab = "시간 (t)",
    ylab = "결과변수 (Y)",
    main = "T_star 주변의 국소 윈도우"
)

# 매끄러운 선을 그리기 위해 중심화된 시간 기준으로 데이터 정렬
df_local_sorted <- df_local[order(df_local$t_centered),]
pred_linear     <- predict(mod_rdit_linear, newdata = df_local_sorted)
lines(df_local_sorted$t, pred_linear, lwd = 2)

# 기준선으로 T_star 수직선 추가
abline(v=T_star, lwd=2)
```

```{r}
# -------------------------------------------------------------------
# 요약 출력 및 간략한 해석
# -------------------------------------------------------------------

cat(" 국소 선형 RDiT (기본):\n")
print(res_rdit_linear)

cat("\n 국소 이차 RDiT:\n")
print(res_rdit_quad)

cat("\n 도넛 RDiT (T_star 근처 관측치 제외):\n")
print(res_rdit_donut)

cat("\n 위약 검정 (가짜 절단점 T_fake=120):\n")
print(res_rdit_placebo)

cat("\n 확장 RDiT (X 통제):\n")
print(res_rdit_aug)
```

-   'D'는 T_star에서의 국소적 점프(즉, 처치 효과 $\tau$)입니다.
-   't_centered:D'는 절단점 이후 기울기가 어떻게 달라지는지를 나타냅니다.
-   위약 검정에서 D_placebo는 이상적으로 유의하지 않아야 합니다.
-   도넛 모형에서 기본 모형과의 큰 차이는 T_star 근처의 국소적 이상치나 사전 기대 행동을 시사할 수 있습니다.
-   확장 모형에서 $X$를 통제하면 $X$가 $Y$ 및 시간 모두와 상관되어 있을 경우 $\tau$가 변할 수 있습니다.

------------------------------------------------------------------------

## 단절적 시계열 (ITS) {#sec-interrupted-time-series}

단절적 시계열(Interrupted Time Series, ITS)은 **개입이 시간에 따라 결과변수의 수준(level) 및/또는 추세(trend)에 미치는 영향**을 평가하는 데 사용되는 강력한 준실험 방법론입니다. 장기적인 **개입 전후** 데이터를 분석함으로써, ITS는 기존 추세가 변함없이 지속되었을 것이라는 가정 하에 개입이 없었을 경우 일어났을 반사실적 상황을 추정합니다.

ITS는 정책, 처치 또는 개입이 명확한 시점에 시행되어 전체 인구 집단이나 그룹에 동시에 영향을 미칠 때 특히 유용합니다. 날카로운 불연속성을 활용하기보다는 시간에 따른 급격한 변화와 점진적인 변화를 모두 모델링한다는 점에서 RDiT와 구별됩니다.

잘 지정된 ITS 모형은 다음을 고려해야 합니다:

-   계절적 추세: 일부 결과변수는 순환적 패턴(예: 매출, 질병 유병률)을 보이며, 이를 조정해야 합니다.
-   동시 발생 사건: 개입과 거의 같은 시점에 발생하는 다른 변화들이 추정치를 교란할 수 있어, 관측된 변화를 오직 개입 탓으로만 돌리기 어렵게 만듭니다.

ITS는 다음과 같은 경우에 적합합니다:

1.  종단면 데이터 가용성: 개입 전후로 여러 시점의 관측치를 포함하여 결과변수가 시간에 따라 관측되어야 합니다.
2.  특정 시점의 모집단 전체 개입: 개입이 모든 단위에 동시에 영향을 미치거나 개입 시점에 따라 정렬(stacking)할 수 있는 구조여야 합니다.

### 참고 사항

-   **하위집단 효과**(처치 영향의 이질성) 분석에 대해서는 @harper2017did 를 참조하십시오.
-   **통제변수를 포함한** ITS 결과 해석에 대해서는 @bottomley2019analysing 을 참조하십시오.

아래에 나열된 위협 요인들은 개별적으로 발생하기보다는 함께 작용하는 경향이 있으며, 세심한 ITS 분석은 이들을 하나의 시스템으로 다룹니다. 각 위협 요인은 개입 전 데이터만으로는 개입 부재 반사실(정책이 없었을 경우 시계열이 따랐을 궤적)을 식별하지 못하게 되는 서로 다른 경로에 해당합니다. 이들 중 몇 가지는 본서의 다른 장에서 다루는 광범위한 주제와 연결됩니다. 즉, 사전 기대 및 회피는 [소팅과 조작](#sec-sorting-bunching-and-manipulation)에, 교란 사건은 [누락 변수 편향](#sec-omitted-variable-bias)에, 평균으로의 회귀 문제는 절 \@ref(sec-regression-to-the-mean)의 전용 논의에 연결됩니다.

### ITS 분석의 타당성에 대한 잠재적 위협 [@baicker2019testing]

-   **지연된 효과 (Delayed effects)** [@rodgers2005did]\
    개입의 영향이 도입 후 일정 시간이 지난 뒤에 나타날 수 있습니다. 개입 직후의 기간만 평가할 경우 주요 효과를 놓칠 수 있습니다.

-   **기타 동시 발생 교란 사건 (Other confounding events)** [@linden2016using; @linden2017comprehensive]\
    개입 기간과 겹치는 동시적 정책 변화나 외부 충격은 겉보기 개입 효과를 모호하게 만들거나 부풀릴 수 있습니다.

-   **개입의 도입 후 조기 철회 (Intervention is introduced but later withdrawn)** [@linden2015conducting]\
    개입이 지속되지 않을 경우 시계열에 추세나 수준의 다중 변화가 반영되어 단일 "단절" 기간에 대한 해석이 복잡해집니다.

-   **자기상관 (Autocorrelation)**\
    시계열 데이터는 흔히 자기상관을 나타내며, 이를 적절히 통제하지 않으면 표준오차가 과소추정되어 개입 효과의 통계적 유의성이 과장될 수 있습니다.

-   **평균으로의 회귀 (Regression to the mean)**\
    단기 충격 이후 결과변수는 이전 수준이나 평균 수준으로 되돌아갈 수 있습니다. 이러한 자연스러운 회귀를 개입 효과로 해석하면 오해를 낳을 수 있습니다.

-   **선택 편향 (Selection bias)**\
    특정 개인이나 환경에만 개입이 적용되는 경우 기존의 차이가 결과를 교란할 수 있습니다. 다중 집단 또는 비교 시계열을 포함하는 설계가 이러한 편향을 완화하는 데 도움이 될 수 있습니다.

표 \@ref(tab:its-scenarios)의 4가지 시나리오는 개입 후 결과변수가 취할 수 있는 정성적 패턴을 설명하며, 모형의 선택은 분석가가 어떤 패턴을 예상하는지에 따라 결정되어야 합니다. 즉각적인 수준 변화만을 허용하는 명세($D_t$에 대한 단일 더미)는 지속적이거나 점진적인 반응을 기계적으로 놓치게 되는 반면, 더 풍부한 분할 명세는 4가지 시나리오를 모두 유연하게 포착할 수 있습니다. 유연성의 대가는 더 많은 모수를 위해 더 많은 데이터가 필요하다는 점입니다. 즉, 개입 전후 기간이 희소할 경우 분할 모형은 노이즈를 기울기 변화 및 지속 효과 계수로 흡수해 버릴 수 있습니다.

| **시나리오**                           | **설명**                                                             |
|---------------------------|---------------------------------------------|
| **효과 없음 (No effect)**              | 개입이 결과변수의 수준이나 추세를 변화시키지 않음.                   |
| **즉각적 효과 (Immediate effect)**     | 개입 직후 결과변수에 급격하고 즉각적인 변화가 발생함.                |
| **지속적 효과 (Sustained effect)**     | 시간에 따라 매끄러워지는 결과변수의 점진적이고 장기적인 추세 변화.  |
| **즉각적 및 지속적 효과 모두 존재**    | 돌발적인 수준 변화와 장기적인 추세 변화의 결합.                      |

Table: (\#tab:its-scenarios) ITS의 시나리오.

첫 번째 행은 이 설계가 감지할 수 있어야 하는 귀무 결과입니다. 두 번째는 "정책이 시작되어 결과가 점프하는" 정형화된 이야기입니다. 세 번째는 점진적인 확산, 학습 또는 순응도 증가에 해당합니다. 네 번째는 많은 실제 개입에서 가장 현실적이지만 데이터 측면에서 가장 까다로운 시나리오입니다. 즉각적인 점프와 기울기 변화를 모두 식별하려면 미래로 투사할 수 있을 만큼 개입 전 추세가 깨끗하게 추정되어야 하기 때문입니다.

ITS의 핵심 가정:

-   개입이 발생하지 않았다면 **개입 전 추세**가 안정적으로 유지되었을 것임 (즉, 개입과 동시에 발생하는 주요 시변 교란 요인이 없음).
-   추세를 추정하기 위해 개입 **전후로 다수의 시점** 데이터가 가용함.

첫 번째 가정은 가장 중요한 핵심 가정이며 [이중차분법](#sec-difference-in-differences)의 평행 추세 가정과 매우 유사합니다. 즉, 개입 전 궤적이 개입 부재 시 일어났을 일에 대한 신뢰할 수 있는 대리물이 되어야 합니다. 이 가정은 시계열 자체의 최근 변화에 대응하여 개입이 제정되거나(간혹 아셴펠터의 침체(Ashenfelter's dip) 또는 보다 일반적으로 [평균으로의 회귀](#sec-regression-to-the-mean)로 불리는 현상), 결과에 영향을 미치는 다른 요인들이 모형이 포착하지 못하는 방식으로 스스로 추세를 형성할 때 위배되기 쉽습니다. 두 번째 가정은 식별보다는 데이터 품질에 관한 것이지만 실무에서 큰 영향을 미칩니다. 즉, 개입 전 관측치가 소수에 불과하면 반사실 궤적의 기울기가 부정확하게 추정되고, 작은 기울기 차이가 장기적인 개입 후 지평에서 예측된 반사실 간의 큰 차이로 이어지기 때문입니다.

다음 모형은 즉각적인 개입 효과와 지속적인 개입 효과를 모두 통합합니다 (즉, 분할 회귀):

$$
Y_t = \beta_0 + \beta_1 T_t + \beta_2 D_t + \beta_3 (T_t \times D_t) + \beta_4 P_t + \epsilon_t
$$

여기서:

-   $Y_t$: 시점 $t$에서의 결과변수.
-   $T_t$: 연속형 시간 인덱스.
    -   $\beta_1$: 기준 기울기 (개입 전 추세).
-   $D_t$: 개입 더미 ($t \geq T^*$일 때 $D_t = 1$, 그렇지 않으면 0).
    -   $\beta_2$: 즉각적 효과 (개입 시점에서의 수준 변화).
-   $(T_t \times D_t)$: 개입 후 기울기 변화를 포착하는 상호작용항.
    -   $\beta_3$: 개입 전과 비교한 개입 후 기울기의 차이.
-   $P_t$: 개입 이후 경과된 시간 (개입 전에는 0, 개입 후 매 시점마다 1씩 증가).
    -   $\beta_4$: 시간에 따른 지속적 효과.
-   $\epsilon_t$: 오차항 (정규분포를 따른다고 가정).

이 모형을 통해 우리는 다음을 수행할 수 있습니다:

1.  개입 전 추세 측정 ($\beta_1$).
2.  개입의 즉각적 효과 포착 ($\beta_2$).
3.  개입 후 기울기 변화 여부 식별 ($\beta_3$).
4.  $P_t$를 사용한 장기적 효과 검토 ($\beta_4$).

모수화(parameterization)에 관한 실무적 참고사항: 유한 표본에서 $\beta_2$와 $\beta_4$가 항상 개별적으로 식별되는 것은 아닙니다. 둘 다 개입 후의 수준 차이를 포착하므로, 개입 후 기간이 짧거나 노이즈가 심할 경우 두 모수가 상충(trade-off)하게 됩니다. 일부 연구자는 $P_t$를 제외하고 상호작용항 $T_t \times D_t$에만 의존하며, 다른 연구자들은 지연되거나 지체된 반응을 모형에 깔끔하게 반영하기 위해 $P_t$를 유지합니다. 올바른 선택은 정책이 실질적으로 어떤 작용을 하는지에 따라 달라집니다. 반응이 즉각적이고 지속적일 것으로 예상된다면 $\beta_2$만으로도 충분합니다. 노출에 따라 효과가 누적되는 경우(누적 학습, 점진적 보급, 용량-반응 등)라면 $P_t$가 유효한 역할을 합니다.

ITS는 순수하게 즉각적이거나 불연속적인 효과만을 요구하지 않습니다. 효과는 점진적이거나 지연될 수 있으며, 추가적인 항(예: 시차항 또는 비선형 구조)을 통해 포착할 수 있습니다.

### ITS의 장점

ITS는 특히 공공 정책, 보건의료 연구 및 경제학에서 여러 가지 이점을 제공합니다. @penfold2013use 에 따르면 주요 장점은 다음과 같습니다:

-   장기 추세 통제: 단순 사전/사후 비교와 달리 ITS는 기존 궤적을 명시적으로 모델링하여 기저 추세로 인한 편향을 줄여줍니다.
-   인구 집단 전체 개입에 적용 가능: 전체 집단이나 지역이 동시에 영향을 받을 때, ITS는 전통적인 실험 방법에 대한 강력한 대안을 제공합니다.

### ITS의 한계

유용한 도구이지만 ITS에는 몇 가지 주요 한계가 있습니다:

-   충분한 관측치 수 요구: 신뢰할 수 있는 추정을 위해 일반적으로 개입 전 **최소 8개 시점, 개입 후 최소 8개 시점**의 데이터 포인트가 권장됩니다.
-   다중 중복 사건 시의 어려움: 여러 개입이 시간상 가깝게 발생할 경우 각 개입의 개별적 효과를 분리해내기 어려울 수 있습니다.

### 실증 예제

1)  알려진 개입 시점 T_star를 갖는 합성 시계열 데이터 생성
2)  즉각적 효과와 지속적 효과를 모두 포함하는 단절적 시계열(ITS) 모델링
3)  개입 전 추세, 즉각적 점프, 기울기 변화 및 개입 후 시간 경과 반영
4)  잠재적 자기상관을 처리하기 위한 로버스트(샌드위치) 표준오차 제시
5)  데이터 및 적합된 ITS 선 시각화
6)  계수에 대한 간략한 해석

```{r its-comprehensive, echo=TRUE, message=FALSE, warning=FALSE}
# -------------------------------------------------------------------
# 0. 라이브러리
# -------------------------------------------------------------------
if(!require("sandwich")) install.packages("sandwich", quiet=TRUE)
if(!require("lmtest"))   install.packages("lmtest",   quiet=TRUE)
library(sandwich)
library(lmtest)

# -------------------------------------------------------------------
# 1. 합성 데이터 생성
# -------------------------------------------------------------------
set.seed(456)
n       <- 50               # 총 시점 수
T_star  <- 25               # 개입 시점
t_vals  <- seq_len(n)       # 시간 인덱스: 1, 2, ..., n
```

다음을 포함하는 시계열을 시뮬레이션합니다:

-   개입 전 기준 기울기
-   $T^*$에서의 즉각적 점프
-   $T^*$ 이후의 기울기 변화
-   약한 계절성 패턴
-   무작위 노이즈

```{r}
Y <- 1.0 * t_vals +                      # 기준 기울기
  ifelse(t_vals >= T_star, 10, 0) +   # T_star에서의 +10 즉각적 점프
  
  # 개입 후 추가 기울기
  ifelse(t_vals >= T_star, 0.5 * (t_vals - T_star), 0) +
  5 * sin(t_vals / 6) +                # 약한 계절성 패턴
  rnorm(n, sd = 3)                   # 무작위 노이즈

# 데이터 프레임으로 결합
df_its <- data.frame(time = t_vals, Y = Y)

# -------------------------------------------------------------------
# 2. 주요 ITS 변수 정의
# -------------------------------------------------------------------
```

-   $T_t$: 시간 인덱스 (여기서는 'time' 변수 사용)
-   $D_t$: 개입 후 지시변수 ($t >= T^*$이면 1, 그렇지 않으면 0)
-   $P_t$: 개입 이후 경과 시간 ($T^*$ 전에는 0, 이후 점증)

그림 \@ref(fig:its-full-time-series-its)는 데이터셋과 개입 시점을 보여줍니다.

```{r its-full-time-series-its, fig.cap='$T^*$에서의 개입을 포함한 시계열.', fig.alt='시간 T에 대한 결과변수 Y의 산점도로, T = 25에서의 수직선 전후로 상승 추세를 보여줍니다. 개입 후 Y의 증가세가 가속화되어 개입으로 인한 수준 및 기울기의 구조적 변화를 시사합니다.'}
df_its$D  <- ifelse(df_its$time >= T_star, 1, 0)
df_its$T  <- df_its$time
df_its$P  <- ifelse(df_its$time >= T_star, df_its$time - T_star, 0)

# -------------------------------------------------------------------
# 3. 전체 데이터셋 플롯 및 개입 시점 강조
# -------------------------------------------------------------------
plot(
    df_its$T,
    df_its$Y,
    pch = 16,
    xlab = "시간 (T)",
    ylab = "결과변수 (Y)",
    main = "T_star에서의 개입을 포함한 전체 시계열"
)
abline(v = T_star, lwd = 2)  # 개입 시점 수직선
```

모형: $$Y_t = \beta_0 + \beta_1*T + \beta_2*D + \beta_3*(T*D) + \beta_4*P + \epsilon_t$$ 여기서:

-   $\beta_0$: 기준 수준 ($T=0$에서)
-   $\beta_1$: 개입 전 기울기
-   $\beta_2$: T_star에서의 즉각적 점프
-   $\beta_3$: 개입 후 기울기 변화
-   $\beta_4$: 개입 이후 시간에 따른 지속적 효과
-   $\epsilon_t$: 오차항

```{r}
# -------------------------------------------------------------------
# 4. 포괄적 ITS 모형 적합 (분할 회귀)
# -------------------------------------------------------------------
mod_its <- lm(Y ~ T + D + I(T*D) + P, data = df_its)

# 잠재적 자기상관을 고려한 로버스트 표준오차 사용
res_its <- coeftest(mod_its, vcov = vcovHC(mod_its, type="HC1"))

# -------------------------------------------------------------------
# 5. 플롯팅을 위한 적합값 생성
# -------------------------------------------------------------------
df_its$pred_its <- predict(mod_its)

# 반사실: 개입이 발생하지 않았을 경우 일어났을 상황
# (즉, D = 0 및 P = 0으로 설정하여 기준 추세만 유지)
df_its$pred_counterfactual <- predict(
    mod_its,
    newdata = transform(df_its, D = 0, P = 0)
)
```

그림 \@ref(fig:its-observed-fitted)는 관측 데이터와 적합된 ITS를 보여줍니다.

```{r its-observed-fitted, fig.cap='단절적 시계열: 관측치 vs 적합치 비교.', fig.alt='검은색 점은 관측된 결과를 나타내고 검은색 실선은 적합된 선형 추세를 나타내는 시계열 플롯. 대략 T = 25에서 적합선의 기울기와 수준이 변경되어 개입 시점을 표시합니다. 개입 전후 추세가 크게 다릅니다.'}
# -------------------------------------------------------------------
# 6. 관측 데이터 및 적합된 ITS 선 플롯팅
# -------------------------------------------------------------------
plot(df_its$T, df_its$Y, pch=16,
     xlab="시간 (T)", ylab="결과변수 (Y)",
     main="ITS: 관측치 vs. 적합치")
abline(v=T_star, lwd=2)
lines(df_its$T, df_its$pred_its, lwd=2)
```

```{r}
# -------------------------------------------------------------------
# 7. 요약 출력 및 간략한 해석
# -------------------------------------------------------------------

print(res_its)
```

-   (Intercept) = $\beta_0$: $T=0$에서의 기준 수준.
-   T = $\beta_1$: 기준 기울기 (개입 전 추세).
-   D = $\beta_2$: T_star에서의 즉각적 점프 (수준 변화).
-   T:D = $\beta_3$: 개입 후 기울기 변화.
-   P = $\beta_4$: $T^*$ 이후 시간에 따른 지속적(추가적) 효과.

그림 \@ref(fig:its-counterfactual)에서는 관측 데이터와 **반사실(처치가 없었다고 가정한 상태)**을 비교합니다 [@lee2014graphical].

```{r its-counterfactual, fig.cap='단절적 시계열: 관측치 vs 적합치 vs 반사실 비교.', fig.alt='x축은 시간 T, y축은 결과변수 Y인 선 그래프. 회색 점은 관측 데이터를 나타냅니다. 파란색 실선은 검은색 수직선으로 표시된 T = 25에서의 개입 전후 적합 추세를 보여줍니다. 빨간색 점선은 개입 전 추세가 계속되었을 경우 예상되는 결과를 투사하여 처치 효과를 강조합니다.'}
plot(
    df_its$T,
    df_its$Y,
    pch = 16,
    col = "gray",
    xlab = "시간 (T)",
    ylab = "결과변수 (Y)",
    main = "ITS: 관측치 vs. 적합치 vs. 반사실"
)

# 개입 시점을 나타내는 수직선 추가
abline(v = T_star, lwd = 2, col = "black")

# 적합된 ITS 모형 추세선 추가
lines(df_its$T,
      df_its$pred_its,
      lwd = 2,
      col = "blue")

# 반사실 추세선 추가 (개입이 없었을 경우 일어났을 상황)
lines(
    df_its$T,
    df_its$pred_counterfactual,
    lwd = 2,
    col = "red",
    lty = 2
)

# 범례 추가
legend(
    "topleft",
    legend = c("관측 데이터", "적합된 ITS", "반사실"),
    col = c("gray", "blue", "red"),
    lty = c(NA, 1, 2),
    pch = c(16, NA, NA),
    lwd = c(NA, 2, 2)
)

```

#### 실무 활용 시 주의사항:

-   계절성을 보다 명시적으로 검토(예: 푸리에(Fourier) 항 활용)하거나 결과변수를 교란할 수 있는 다른 공변량을 확인하십시오.
-   자기상관을 추가로 평가하십시오 (예: 더빈-왓슨(Durbin-Watson) 검정, 박스-젠킨스(Box-Jenkins) 접근법).
-   실무에서는 중복되는 개입 제거 또는 지연된 효과 조사와 같은 진단 및 강건성 검정도 수행하십시오.

### 자기상관 다루기: HAC 및 ARIMA 모형

ITS 장들에서는 대개 자기상관을 추론에 대한 핵심 위협으로 지목합니다. 수준과 기울기 변화를 통제한 후에도 잔차는 계열상관을 띠는 경향이 있으므로, 앞선 시뮬레이션 예제에서 사용된 HC1 스타일의 샌드위치 오차는 여전히 진정한 불확실성을 과소평가할 수 있습니다. 응용 ITS 실무에서는 널리 사용되는 두 가지 상호보완적 해결책이 있습니다:

1.  **Newey-West 추정량을 통한 이분산 및 자기상관 일치(HAC) 표준오차** [@newey1986simple]: 사용자가 지정한 시차까지 임의의 계열상관에 대해 OLS 분산을 조정합니다.
2.  **명시적 시계열 오차 모형**: 자기회귀(또는 ARMA) 오차 프로세스와 함께 회귀를 결합 추정합니다(예: `corAR1()`을 사용한 `nlme::gls()` 또는 회귀항을 포함한 `forecast::Arima()`).

두 접근법 모두 잔차 자기상관함수(ACF)가 천천히 감쇠할 때 일반 HC1에 비해 추론을 안정화합니다. HAC 경로는 더 단순하며 OLS 점추정치 프레임워크 내에 머무릅니다. 반면 GLS/ARIMA 경로는 자기상관을 직접 모델링하므로 AR(1) (또는 고차) 가정이 대략적으로 맞을 때 더 효율적일 수 있습니다.

```{r, eval=FALSE}
# Newey-West HAC 표준오차
library(sandwich)
library(lmtest)

fit <- lm(outcome ~ time + intervention + time_after, data = its_data)

# 시계열 빈도에 따라 시차 선택: 분기 데이터의 경우 lag = 4가 합리적인 기본값이며,
# 잔차 기억 기간이 긴 월별/주별 데이터는 더 큰 값을 사용합니다.
coeftest(fit, vcov = NeweyWest(fit, lag = 4, prewhite = FALSE))
```

흔히 권장되는 자동 시차 선택 기준(Newey-West, 1994)은 `floor(4 * (T/100)^(2/9))`이며, 기본 인자를 사용한 `NeweyWest(fit)`을 통해 사용할 수 있습니다. 선택된 시차가 의존성 범위를 적절히 포괄하는지 확인하기 위해 항상 잔차 ACF/PACF(`acf(residuals(fit))`)를 점검하십시오.

```{r, eval=FALSE}
# AR(1) 오차를 포함한 분할 회귀 (Cochrane-Orcutt 스타일 GLS)
library(nlme)

gls_fit <- gls(
    outcome ~ time + intervention + time_after,
    data        = its_data,
    correlation = corAR1(form = ~ time)
)
summary(gls_fit)

# 추정된 AR(1) 계수(Phi) 및 표준화 잔차 검토
intervals(gls_fit, which = "var-cov")
```

진단 결과 월별 데이터에서 시차 12의 계절성 등 AR(1)을 넘어서는 잔차 자기상관이 나타난다면 두 가지 확장이 자연스럽습니다:

```{r, eval=FALSE}
# 외생 회귀변수(xreg)를 포함한 Arima()를 통한 고차 ARMA 오차 모형
library(forecast)

X <- model.matrix(~ time + intervention + time_after, data = its_data)[, -1]

arima_fit <- Arima(
    y     = its_data$outcome,
    xreg  = X,
    order = c(1, 0, 1)   # ARMA(1,1) 오차; auto.arima(...)로 튜닝
)
summary(arima_fit)
```

탐색적 모형 선택을 위해 `forecast::auto.arima(y, xreg = X)`는 AICc를 통해 `(p, d, q)` 차수 및 계절성 항을 탐색합니다.

> **상호 참조**: 본 소절은 본 장 앞부분에서 HC1 기반 예제를 이끌어낸 자기상관 논의(절 [단절적 시계열] 부근의 "자기상관" 검색)를 확장한 것입니다. 잔차 ACF가 지속적인 의존성을 보일 때는 HC1보다 Newey-West 또는 `gls()`/`Arima()`를 선호하며, 지면이 허락하는 경우 투명성을 위해 두 결과를 모두 보고하십시오.

------------------------------------------------------------------------

## RDiT와 ITS의 결합

단일 회귀 프레임워크에서 [시간 회귀 단절](#sec-regression-discontinuity-in-time)과 [단절적 시계열](#sec-interrupted-time-series)을 결합하는 것은 표준적인 방식은 아니지만, 하이브리드 또는 확장 접근법을 통해 다음 두 가지를 모두 포착할 수 있습니다:

1.  절단점($T^*$)에서의 **급격한 국소 불연속성**.
2.  개입 전후의 **장기적인 추세 변화**.

두 설계는 서로 인접하지만 다른 질문에 답합니다. RDiT는 "절단점에서 무슨 일이 일어났는가?"를 묻는 반면, ITS는 "궤적에서 무엇이 바뀌었는가?"를 묻습니다. 정책이 두 가지 효과를 모두 일으킬 가능성이 있을 때(더 느린 구조적 변화 위에 즉각적인 반응이 얹혀 있는 경우), 어느 한 설계만으로는 완전히 만족스럽지 못합니다. 즉, ITS는 국소 점프를 더 완만한 기울기 변화로 평균화해 버리고, RDiT는 장기적인 표류를 잔차의 일부로 취급합니다. 아래 전략들은 두 대상을 한 번에 식별하려고 얼마나 적극적으로 시도하는지에 따라 차이가 있습니다. 다음은 가장 단순한 것부터 가장 야심찬 것까지 대략적으로 정렬된 RDiT와 ITS 아이디어 결합을 위한 개념적 전략들입니다.

------------------------------------------------------------------------

### 국소 불연속성 항을 추가하여 ITS 모형 확장

보다 **포괄적인 ITS**는 다음 형태로 작성할 수 있습니다:

$$
Y_t = \beta_0 + \beta_1 T_t + \beta_2 D_t + \beta_3 (T_t \times D_t) + \beta_4 P_t + \epsilon_t,
$$

여기서:

-   $T_t$는 연속형 시간 인덱스입니다.
    -   $\beta_1$은 기준 기울기(개입 전)입니다.
-   $D_t = 1$ ($t \geq T^*$일 때, 그렇지 않으면 0)입니다.
    -   $\beta_2$는 $T^*$에서의 즉각적 점프(수준 변화)입니다.
-   $(T_t \times D_t)$는 $T^*$ 이후 기울기가 달라질 수 있도록 하는 상호작용항입니다.
    -   $\beta_3$은 $T^*$ 이후 기울기의 차이입니다.
-   $P_t$는 $T^*$ 이후 경과된 시간($T^*$ 이전에는 0)입니다.
    -   $\beta_4$는 개입의 지속적 효과를 포착합니다.
-   $\epsilon_t$는 오차항입니다.

RDiT 스타일의 국소 불연속성을 포함하기 위해, $T^*$ 주변에 대역폭 $h$를 정의하고 해당 윈도우 내에 국소 다항식 항(예: 선형)을 추가합니다:

$$
\begin{aligned}
Y_t =& \beta_0 
       + \beta_1 T_t 
       + \beta_2 D_t 
       + \beta_3 (T_t \times D_t)
       + \beta_4 P_t \\
     &\quad + \alpha_1 (T_t - T^*)\mathbf{1}(\lvert T_t - T^* \rvert < h)
       + \alpha_2 (T_t - T^*) D_t \mathbf{1}(\lvert T_t - T^* \rvert < h) 
       + \epsilon_t.
\end{aligned}
$$

-   $\mathbf{1}(\cdot)$은 시간 인덱스가 $T^*$의 $h$ 범위 내에 있으면 1(그렇지 않으면 0)인 지시함수입니다.
-   $\beta$ 항들은 **전역적(global)** 개입 전후 추세, 수준 변화 및 지속적 효과를 포착합니다.
-   $\alpha$ 항들은 $T^*$의 $\pm h$ 영역 내에서의 **국소적 곡률** 또는 더 급격한 점프를 포착합니다.

이 접근법은 **추세 추정**(ITS)을 위해 전체 시계열을 활용하면서, $T^*$ 주변의 즉각적인 불연속성에 대한 국소적(RDiT 유사) 추정도 포함합니다. 이는 한 모형이 두 역할을 모두 수행하도록 하는 가장 직접적인 방법이며, 정책이 즉각적인 급증과 더 완만한 구조적 변화를 모두 일으킨다는 명확한 사전 믿음이 있을 때 잘 맞습니다. 그러나 해석은 더 까다로워집니다. $\beta_2$와 $\alpha$가 모두 절단점에서 일어나는 현상을 측정하므로 "전역적 수준 이동"과 "국소적 점프"를 구분하는 것은 대역폭 $h$가 둘을 얼마나 깔끔하게 분리하는지에 달려 있습니다.

#### 주의사항

-   **전역적으로**(ITS용) 그리고 $T^*$ 근처에서 **국소적으로**(RDiT 항용) 충분한 데이터가 필요합니다.
-   추가 모수는 복잡성을 야기하고 잠재적인 과적합을 유발할 수 있습니다.

위험은 개입 후 기간에 비해 $h$가 작을 때 가장 심각합니다. 이 경우 국소 항들이 전역 항들과 거의 다중공선성을 갖게 되어, 점추정치가 합리적으로 보이더라도 표준오차가 급증합니다. 건전성 점검으로서 국소 항을 포함하거나 제외한 상태로 모형을 적합하여 전역 $\beta$ 계수가 미미하게만 변하는지 확인하십시오. 큰 변동이 있다면 두 세트의 모수가 동일한 변동을 놓고 경쟁하고 있음을 나타내며, 이는 데이터가 두 효과를 모두 감당하기 어렵다는 경고 신호입니다.

------------------------------------------------------------------------

### 2단계 (또는 다단계) 모델링

단일 통합 모형을 적합하는 것이 너무 벅차거나(또는 국소 항과 전역 항 사이의 공선성으로 인해 결합 추정이 불안정할 때), 순차적 접근법을 사용하면 질문을 시간적으로 분리하여 어려움의 일부를 우회할 수 있습니다. 임의적이지만 때로는 실용적인 워크플로는 다음과 같습니다:

**1단계**: **국소 RDiT**

-   $T^*$ 주변의 선택된 대역폭에 집중합니다.
-   $T^*$에서의 즉각적인 점프를 포착하기 위해 국소 다항식을 적합합니다.
-   점프로서 $\hat{\tau}$를 추정합니다.

**2단계**: **전체 시계열에 대한 ITS**

-   **분할(단절) 회귀** 프레임워크에서 전체 시계열을 사용합니다.
-   $\hat{\tau}$를 알려진 오프셋(offset)으로 명시적으로 통합하거나 점프에 대한 사전 추정치로 취급합니다.

실무에서는 추정된 점프만큼 결과변수를 조정할 수 있습니다:

$$
Y_t^* = Y_t - \hat{\tau}D_t,
$$

그런 다음 확장 모형을 적합합니다:

$$
Y_t^* = \beta_0 + \beta_1 T_t + \beta_2 D_t + \beta_3 (T_t \times D_t) + \beta_4 P_t + \nu_t.
$$

여기서 $Y_t^*$는 1단계에서 국소적으로 추정된 점프를 제거한 후의 결과변수입니다. 이는 단일 통합 회귀가 아니라 국소(RDiT) 및 전역(ITS) 분석을 결합한 2단계 접근법입니다. 주요 매력은 개념적 명확성입니다. 각 단계는 그에 가장 적합한 도구를 사용하여 명확한 질문에 답하며, 분석가는 두 추정치를 단일 방정식에 억지로 집어넣지 않고도 모두 보고할 수 있습니다. 주요 약점은 2단계의 표준오차가 1단계 $\hat{\tau}$의 불확실성을 무시한다는 점이므로, 솔직한 추론을 위해서는 붓스트랩(또는 해석적 보정)이 필요합니다. 2단계 워크플로는 분석가가 국소 점프에 대해 단일 수치를 방어하는 데 편안함을 느끼고, 주로 그 점프를 제외한 순 장기 궤적을 규명하고자 ITS를 사용하려 할 때 가장 유용합니다.

------------------------------------------------------------------------

### 계층적 또는 다수준 모델링

데이터에 자연스러운 그룹 구조(동일한 정책을 동시에 도입하는 여러 지역, 또는 개체 내 반복 측정)가 있는 경우, 앞선 전략들을 계층적 프레임워크로 끌어올려 국소 및 전역 모수가 변하도록 허용하면서도 그룹 간 정보를 풀링(pooling)할 수 있습니다. 보다 통합된 베이지안 계층적 접근법 역시 RDiT와 ITS를 결합할 수 있습니다:

$$
\begin{aligned}
Y_{t} &= \underbrace{\beta_0 
           + \beta_1 T_t 
           + \beta_2 D_t 
           + \beta_3 (T_t \times D_t)
           + \beta_4 P_t}_{\text{전역 ITS 구성요소}}
           \\
       &\quad+
       \underbrace{\alpha_1 (T_t - T^*)\mathbf{1}(\lvert T_t - T^* \rvert < h) 
           + \alpha_2 (T_t - T^*) D_t\mathbf{1}(\lvert T_t - T^* \rvert < h)}_{\text{국소 RDiT 구성요소}}
           + \epsilon_t.
\end{aligned}
$$

-   **전역 ITS 구성요소**는 전반적인 수준 이동, 기울기 변화 및 지속적 효과를 포착합니다.
-   **국소 RDiT 구성요소**는 $T^*$ 주변의 급격한 점프나 국소 다항식 형태를 포착합니다.
-   추가적인 계층적 레이어(예: 그룹 수준 효과)는 다중 그룹이나 다중 절단점을 처리할 수 있습니다.

계층적 정형화는 분석가가 그룹 간 처치 효과의 이질성을 추정하고자 할 때, 점프나 추세 변화의 크기에 대한 사전 정보가 존재할 때, 또는 개입 후 관측치 수가 적어서 부분 풀링(partial pooling)이 정밀도를 실질적으로 향상시킬 때 가장 매력적입니다. 비용은 계층적 모형에서 흔히 나타나는 비용입니다. 즉, 더 많은 모델링 결정(사전분포, 분산 구성요소), 더 많은 진단 절차, 비전문가 독자에게 결과를 보고할 때의 더 큰 설명 부담 등이 있습니다.

이러한 전략 중 하나를 사용하면 **전역적** 개입 전후 추세(ITS)와 $T^*$ 근처의 **국소적** 불연속성(RDiT)을 모두 확실하게 포착할 수 있습니다. 준실험 설계 전반에서 선택하는 방법에 대한 더 넓은 논의는 절 \@ref(sec-choosing-a-quasi-experimental-method)를 참조하십시오.

### 실증 예제

1)  전역적 ITS 패턴(즉각적 점프, 기울기 변화 및 지속적 효과)에 $T^* \pm h$ 주변의 국소적 "추가" 점프(RDiT 스타일)가 더해진 합성 데이터 생성.
2)  다음을 포함하는 단일 통합 모형 적합:
    -   전역 ITS 항 ($\beta$ 계수)
    -   대역폭 $h$ 내의 국소 RDiT 항 ($\alpha$ 계수)
3)  국소 점프를 먼저 추정한 다음 결과변수를 조정하는 2단계 접근법 제시.
4)  결과 시각화.

```{r rdit-its-hybrid, echo=TRUE, message=FALSE, warning=FALSE}
# -------------------------------------------------------------------
# 0. 라이브러리
# -------------------------------------------------------------------
if(!require("sandwich")) install.packages("sandwich", quiet=TRUE)
if(!require("lmtest"))   install.packages("lmtest",   quiet=TRUE)
library(sandwich)
library(lmtest)

# -------------------------------------------------------------------
# 1. 합성 데이터 생성
# -------------------------------------------------------------------
set.seed(111)
n       <- 150             # 총 시점 수
T_star  <- 80              # 절단/개입 시점
t_vals  <- seq_len(n)      # 시간 인덱스: 1, 2, ..., n
```

다음을 포함하는 데이터셋을 생성합니다:

-   기준 기울기 (개입 전)
-   $T^*$에서의 즉각적 점프
-   개입 후 기울기 변화 (ITS 스타일)
-   지속적 효과
-   추가로 $T^* \pm h=5$ 주변에서의 국소 다항 "추가 점프" (RDiT 스타일)

```{r}
h <- 5  # 국소 불연속성을 위한 대역폭
within_h <- abs(t_vals - T_star) < h  # 국소 영역 지시자
```

다음 요소를 포함하여 결과변수 $Y$를 생성합니다:

-   기준 기울기: $0.3 * t$
-   $T^*$에서의 즉각적 점프: +5
-   $T^*$ 이후의 기울기 변화: 단위 시간당 +0.2 (기준선 초과분)
-   지속적 효과: $0.1*( T^* \text{ 이후 경과 시간} )$
-   $[T^* \pm h]$ 영역에서의 국소 다항 "추가 점프": $T^*$의 $\pm h$ 내에서만 활성화되는 $(t - T^*) * 2$
-   무작위 노이즈

```{r}

Y <- 0.3 * t_vals +                                        # 기준 기울기
     ifelse(t_vals >= T_star, 5, 0) +                      # 즉각적 점프
     ifelse(t_vals >= T_star, 0.2*(t_vals - T_star), 0) +  # 기울기 변화
     ifelse(t_vals >= T_star, 0.1*(t_vals - T_star), 0) +  # 지속적 효과
     ifelse(within_h, 2*(t_vals - T_star), 0) +            # 국소 다항 점프
     rnorm(n, sd=2)                                        # 노이즈

# 데이터 프레임에 저장
df <- data.frame(t = t_vals, Y = Y)

# -------------------------------------------------------------------
# 2. 단일 통합 모형을 위한 변수 정의
# -------------------------------------------------------------------
df$D   <- ifelse(df$t >= T_star, 1, 0)          # 개입 더미
df$T_c <- df$t                                 # 명확성을 위해 time을 T_c로 명명
df$P   <- ifelse(df$t >= T_star, df$t - T_star, 0)  # 개입 이후 시간

# 국소 영역 지시자 (T_star 주변 ± h)
df$local_indicator <- ifelse(abs(df$t - T_star) < h, 1, 0)

# 국소 다항식을 위해 T_star를 중심으로 시간 중심화
df$t_centered <- df$t - T_star

# -------------------------------------------------------------------
# 3. 통합 "확장 ITS + RDiT" 모형 적합
# -------------------------------------------------------------------
```

$$
\begin{aligned}Y_t = \beta_0 &+ \beta_1 T_c + \beta_2 D + \beta_3 (T_c \times D) + \beta_4 P \\&+ \alpha_1 (t_{\text{centered}} \times \mathbb{1}_{\text{local}}) \\&+ \alpha_2 (t_{\text{centered}} \times D \times \mathbb{1}_{\text{local}}) + \epsilon_t\end{aligned}
$$

```{r}
mod_hybrid <- lm(
  Y ~ T_c + D + I(T_c*D) + P +
       I(t_centered * local_indicator) +
       I(t_centered * D * local_indicator),
  data = df
)

# 로버스트 표준오차
res_hybrid <- coeftest(mod_hybrid, vcov = vcovHC(mod_hybrid, type = "HC1"))

# -------------------------------------------------------------------
# 4. 예시를 위한 2단계 접근법
# -------------------------------------------------------------------
# 1단계: T_star ± h 주변의 추가 국소 점프를 추정하기 위한 국소 RDiT
df_local <- subset(df, abs(t - T_star) < h)
mod_local <- lm(Y ~ t_centered*D, data = df_local)

# 국소 모형으로부터 T_star에서의 점프 추정치 도출
tau_hat <- coef(mod_local)["D"]  

# 국소 점프 * D를 차감하여 결과변수 조정
df$Y_star <- df$Y - tau_hat * df$D

# 2단계: 조정된 결과변수 Y_star에 표준 ITS 적합
mod_its_adjusted <- lm(Y_star ~ T_c + D + I(T_c*D) + P, data = df)
res_its_adjusted <-
    coeftest(mod_its_adjusted, vcov = vcovHC(mod_its_adjusted, type = "HC1"))
```

그림 \@ref(fig:its-compare-rdit-its)는 하이브리드 접근법과 2단계 접근법의 비교를 보여줍니다.

```{r its-compare-rdit-its, fig.cap='불연속성 추정을 위한 하이브리드 RDiT+ITS 접근법과 2단계 접근법의 비교.', fig.alt='2개 패널 플롯. 왼쪽 패널은 t = 75에 점선 수직선이 있고 하이브리드 RDiT+ITS 모형을 나타내는 조각별 선형 파란색 적합선이 겹쳐진 시간 t에 대한 결과변수 Y의 산점도를 보여줍니다. 오른쪽 패널은 동일한 데이터와 절단점을 표시하지만 2단계 조정된 ITS 적합선을 나타내는 빨간색 선이 있습니다. 두 모형 모두 절단점에서 결과변수의 불연속성을 포착합니다.'}
# -------------------------------------------------------------------
# 5. 데이터 및 적합선 플롯팅
# -------------------------------------------------------------------
par(mfrow=c(1,2))

# 플롯 1: 관측 데이터 vs 적합된 "하이브리드 모형"
plot(
  df$t,
  df$Y,
  pch = 16,
  xlab = "시간 (t)",
  ylab = "결과변수 (Y)",
  main = "하이브리드 RDiT+ITS 모형"
)
abline(v = T_star, lwd = 2, lty = 2)  # 절단점
lines(df$t,
      predict(mod_hybrid),
      col = "blue",
      lwd = 2)

# 플롯 2: 조정된 데이터 (2단계) vs 적합된 ITS
plot(
  df$t,
  df$Y_star,
  pch = 16,
  xlab = "시간 (t)",
  ylab = "결과변수 (Y*)",
  main = "2단계 접근법: 조정된 Y*"
)
abline(v = T_star, lwd = 2, lty = 2)
lines(df$t,
      predict(mod_its_adjusted),
      col = "red",
      lwd = 2)
```

```{r}
print(res_hybrid)

cat("\n 2단계 접근법:\n")
cat("   (1) 국소 RDiT => 추정된 국소 점프 = ", round(tau_hat,2), "\n")
cat("   (2) 조정된 결과변수에 대한 표준 ITS:\n")
print(res_its_adjusted)
```

-   베타 항 ($T_c, D, T_c:D, P$)은 전역 ITS 구성요소를 포착합니다:
    -   기준 기울기 ($\beta_1$)
    -   즉각적 점프 ($\beta_2$)
    -   개입 후 기울기 변화 ($\beta_3$)
    -   지속적 효과 ($\beta_4$)
-   알파 항 (t_centered \* local_indicator 등)은 국소 RDiT 효과를 포착합니다.
-   2단계 접근법에서 $\hat{\tau}$는 국소 점프입니다. 이를 빼주면(1단계) '정제된' $Y^*$가 생성되며, 여기에 더 단순한 ITS를 적합합니다(2단계).

------------------------------------------------------------------------

### 실무적 지침

몇 가지 고려사항이 세 가지 결합 전략 모두에 걸쳐 적용되며, 특정 하이브리드 형태를 확정하기 전에 이를 염두에 둘 가치가 있습니다:

-   데이터 요구조건: RDiT를 위해 $T^*$ 주변의 국소 윈도우에 충분한 데이터가 있어야 하고, ITS를 위해 충분한 개입 전후 관측치가 있어야 합니다.
-   과도한 모수화 방지: 상호작용항과 다항식 항을 많이 추가하면 복잡성이 급격히 증가할 수 있습니다.
-   해석의 용이성: 국소적 점프와 전역적 추세를 결합한 단일 통합 모형은 해석하기 어려울 수 있습니다. 급격한 불연속성을 포착하는 모수와 장기 추세를 포착하는 모수를 명확하게 구분하십시오.

실무적으로 표준 ITS만으로는 완전히 포착하기 어려운 국소적인 즉각적 점프와 장기적인 추세 변화가 모두 존재한다고 진정으로 믿는다면 하이브리드 접근법이 잘 작동할 수 있습니다. 그러나 추가되는 복잡성과 데이터의 품질 및 풍부성을 비교 형량하십시오. 합리적인 기본 접근법은 먼저 더 단순한 RDiT 및 ITS 명세를 개별적으로 추정하여 각각이 발견한 바를 비교하고, 두 요소를 모두 기대할 만한 실질적인 이유(및 충분한 데이터)가 있을 때만 결합 모형으로 전환하는 것입니다. 분석가가 시간 단절 분석의 여러 변형 사이가 아니라 일반적인 준실험 설계들 사이에서 선택하고자 하는 경우, 절 \@ref(sec-choosing-a-quasi-experimental-method) 및 절 \@ref(sec-limitations-of-quasi-experiments)가 더 넓은 시각을 제공합니다.

------------------------------------------------------------------------

## 환자-교차 연구 설계 {#sec-case-crossover-study-design}

환자-교차(Case-crossover) 연구는 주로 급성 노출이 급발성(sudden-onset) 결과의 발생 위험에 미치는 일시적 영향(transient effects)을 평가하기 위해 고안된 관찰 역학 방법론입니다. @maclure1991case 에 의해 도입된 이 설계는 개체 자신을 대조군으로 활용하므로, 개체 내에서 시간에 따라 변하지 않는 안정적인 교란 요인을 본질적으로 통제합니다.

예를 들어 격렬한 운동이 심근경색(MI) 위험을 증가시키는지 평가하는 경우를 고려해 보십시오 [@mittleman1993triggering]:

-   위험 기간(Hazard Period): 심근경색 발병 직전 1시간.
-   통제 기간(Control Periods): 다른 날의 동일한 1시간 윈도우.

조건부 로지스틱 회귀(conditional logistic regression)를 적용하여 급성 운동이 심근경색 위험에 미치는 영향을 나타내는 오즈비(Odds Ratio, OR)를 추정합니다.

R에서의 **구현**: @zhang2016case 및 `season` 패키지

### 장점

-   **자기 매칭(Self-Matching):** 유전적 요인, 인구통계학적 특성, 만성 건강 상태를 포함한 개인 수준의 교란 요인을 통제합니다 [@maclure1991case].
-   **효율성(Efficiency):** 개인 내 매칭 덕분에 더 적은 수의 피험자로도 충분합니다 [@mittleman1995control].
-   **적용성(Applicability):** 급성 유발 요인(예: 대기 오염, 육체적 과로, 약물 복용) 연구에 매우 적합합니다 [@lumley2000bias].

### 한계

-   **이월 효과(Carryover Effects):** 노출의 영향이 오래 지속될 경우 분석에 어려움이 발생합니다 [@maclure2000should].
-   **시간에 따라 변하는 교란 요인:** 명시적으로 모델링하지 않는 한 짧은 기간 내에 변하는 교란 요인을 본질적으로 통제할 수는 없습니다 [@navidi1998bidirectional].
-   **선택 편향:** 통제 기간을 잘못 선택하면 결과가 편향될 수 있습니다 [@lumley2000bias].

### 수학적 기초

환자-교차 설계는 사건 직전의 "위험(hazard)" 또는 "환자(case)" 기간 동안의 노출 상태를 사건이 발생하지 않은 "통제(control)" 기간 동안의 노출 상태와 비교합니다 [@maclure2000should].

형식적으로 다음과 같이 정의합니다:

-   $X_{i,t}$: 시점 $t$에서 개인 $i$의 노출 상태 (이진형 또는 연속형).
-   $Y_{i,t}$: 시점 $t$에서 급성 사건의 발생(1) 또는 미발생(0).

노출이 주어졌을 때 시점 $t$에서 사건이 발생할 확률은 조건부 로지스틱 회귀로 모델링됩니다:

$$ \text{logit}(P(Y_{i,t}=1|X_{i,t})) = \alpha_i + \beta X_{i,t} $$

여기서:

-   $\alpha_i$는 개인 내에서 시간에 불변인 모든 교란 요인을 통제하는 대상자 고유의 고정효과입니다.
-   $\beta$는 노출 효과를 정량화하는 로그 오즈비(log-odds ratio)입니다.

조건부 로지스틱 회귀는 매칭된 층(개별 환자)을 명시적으로 고려하고 각 개인 내에서 환자 기간과 통제 기간 동안의 노출 분포를 비교합니다:

$$ L(\beta) = \prod_{i=1}^{n} \frac{\exp(\beta X_{i,case})}{\exp(\beta X_{i,case}) + \sum_{j \in C_i} \exp(\beta X_{i,j})} $$

-   $X_{i,case}$는 환자 $i$의 위험 기간 동안의 노출을 나타냅니다.
-   $X_{i,j}$는 환자 $i$의 통제 기간 $C_i$ 동안의 노출을 나타냅니다.

### 통제 기간의 선택

#### 양방향 선택 (Bidirectional)

양방향(대칭적) 선택은 사건 전후의 통제 기간을 동등하게 선택하는 방식입니다 [@navidi1998bidirectional]:

$$ \text{통제 기간} = \{t - k, t + k\}, k \in \mathbb{N} $$

이 방법은 노출의 시간적 추세와 관련된 편향을 완화합니다.

#### 단방향 선택 (Unidirectional)

단방향 선택(사건 이전 또는 이후 중 하나만 배타적으로 선택)은 노출 추세가 강할 경우 편향을 유발할 수 있습니다 [@lumley2000bias]:

$$ \text{통제 기간} = \{t - k\}, k \in \mathbb{N} $$

### 주요 가정

1.  **일시적 효과 가정 (Transient Effect Assumption):** 노출 효과는 급성이고 단기적입니다 [@maclure1991case].
2.  **위험 기간과 통제 기간의 교환가능성 (Exchangeability of Hazard and Control Periods):** 개인 고정효과가 주어졌을 때, 통제 기간은 위험 기간 동안의 노출 확률을 정확히 대표합니다 [@mittleman1995control].
3.  **이월 효과 부재 (No Carryover Effects):** 한 기간의 노출이 후속 기간에 영향을 미치지 않습니다 [@maclure2000should].

------------------------------------------------------------------------
