<!-- ========================================= -->
<!-- Chapter: 07.6-tweedie-regression.Rmd -->
<!-- ========================================= -->


# 트위디 회귀 {#sec-tweedie-regression}

우리가 모형화하려는 많은 결과변수(outcome)는 정확한 0과 연속형 양수 금액의 혼합(mixture) 형태를 띱니다. 보험 가입자가 1년 동안 보험사에 청구하는 총 보험금은 대다수 고객에게 0원이며, 청구가 발생한 나머지 고객에게는 오른쪽으로 치우친(right-skewed) 양수입니다. 특정 기상 관측소의 일일 강수량은 비가 오지 않는 한 0입니다. 트롤선(trawl)으로 어획한 특정 어종의 생물량(biomass)은 대부분의 예망(haul)에서 0이고 나머지는 양수입니다. 고객의 월간 총 지출액은 비활동 고객에게는 0이고 활동 고객에게는 양수입니다. 이들 각각은 0에 확률 질량의 스파이크(spike)가 집중되어 있는 연속형 변수이며, 가우시안(Gaussian, 정규분포), 감마(Gamma), 포아송(Poisson) 분포 중 그 어느 것으로도 이를 적절히 설명할 수 없습니다. 가우시안 분포는 왜도(skewness)와 0에서의 하한을 무시하고, 감마 분포는 엄격하게 양수만 취하므로 0에서 확률 질량을 가질 수 없으며, 포아송 분포는 연속형 금액(amounts)이 아닌 가산치(counts, 횟수)를 위한 분포이기 때문입니다. 이러한 형태에 정확히 부합하는 분포이자 이를 기반으로 구축된 회귀모형이 바로 **트위디(Tweedie)** 분포입니다.

트위디 회귀(Tweedie regression)는 분산이 평균의 거듭제곱에 비례하는($\operatorname{Var}(Y) = \phi\,\mu^{p}$) 일반화 선형모형(Generalized Linear Model, GLM) 계열의 일원입니다. 거듭제곱 지수(power parameter) $p$가 1과 2 사이에 있을 때, 트위디 분포는 감마 증분(Gamma increments)들의 복합 포아송 합(compound Poisson sum)이 됩니다. 이는 정확히 "확률적인 횟수만큼 발생하는 양의 금액들의 합"이라는 확률변수를 묘사하며, 양의 실수선 위에서는 연속형 분포를 유지하면서도 0에서 실질적인 점질량(point mass)을 갖습니다. 트위디 회귀는 보험계약당 기대 청구 비용인 순보험료(pure premium)를 산출하는 계리 가격 책정(actuarial pricing)의 핵심 도구이며, 기상학, 생태학 및 연속형 반응변수가 유의미한 비율로 0이 되는 다양한 분야에서 널리 활용됩니다. 이 장에서는 지수분산족(Exponential Dispersion Family)으로부터 트위디 분포와 회귀모형을 전개하고, 복합 포아송 표현을 유도하며, 닫힌 형태가 없는 난해한 확률밀도함수를 계산하고 세 가지 모수를 추정하는 방법을 설명합니다. 이어서 실제 데이터를 활용한 전형적인 보험 응용 사례를 단계별로 살펴보고 기존에 발표된 분석 결과와 대조 검증한 뒤, 현대적인 확장 모형들을 다룹니다.

## 일반화 선형모형 내 트위디 족

일반화 선형모형(GLM)은 반응변수가 다음과 같은 형태의 밀도를 갖는 지수분산모형(exponential dispersion model)을 따른다고 가정합니다.
$$
f(y; \theta, \phi) = a(y, \phi)\,\exp\!\left\{\frac{y\theta - \kappa(\theta)}{\phi}\right\},
$$
여기서 $\theta$는 정준 모수(canonical parameter), $\phi > 0$는 분산 모수(dispersion parameter), $\kappa(\theta)$는 큐뮬런트 함수(cumulant function), $a(y,\phi)$는 $\theta$를 포함하지 않는 정규화 항(normalizing term)입니다. 평균과 분산은 큐뮬런트 함수로부터 도출되며, $\mu = \mathbb{E}[Y] = \kappa'(\theta)$ 및 $\operatorname{Var}(Y) = \phi\,\kappa''(\theta) = \phi\, V(\mu)$입니다. 여기서 $V(\mu) = \kappa''(\theta(\mu))$는 **분산 함수(variance function)**입니다. 분산 함수는 서로 다른 지수분산모형들을 구분 짓는 핵심 요소입니다. 가우시안 분포에서는 상수이고, 포아송 분포에서는 $\mu$, 감마 분포에서는 $\mu^2$이 됩니다.

@tweedie1984index 는 분산 함수가 평균의 순수한 거듭제곱 형태를 만족하는 지수분산모형이 무엇인지 질문을 던졌습니다.
$$
V(\mu) = \mu^{p},
$$
그리고 @jorgensen1987exponential 및 @jorgensen1997theory 에 의해 완전하게 밝혀진 그 해답이 바로 현재 그의 이름을 딴 트위디 족입니다. 열린 구간 $(0,1)$을 제외한 모든 **거듭제곱 모수(power parameter, 또는 지수)** $p$의 값은 유효한 트위디 지수분산모형에 대응하며, 우리가 익히 알고 있는 분포들은 그 특수한 경우(special case)에 해당합니다.

| 거듭제곱 $p$ | 분포 | 지지집합(Support) | 분산 |
|---|---|---|---|
| $p = 0$ | 가우시안(Gaussian) | 실수 전체 | 상수 |
| $0 < p < 1$ | 존재하지 않음 | — | — |
| $p = 1$ | 포아송(스케일 변환) | 가산치 | $\phi\mu$ |
| $1 < p < 2$ | 복합 포아송-감마(compound Poisson–Gamma) | $\{0\}\cup(0,\infty)$ | $\phi\mu^p$ |
| $p = 2$ | 감마(Gamma) | $(0,\infty)$ | $\phi\mu^2$ |
| $2 < p < 3$ | 양의 안정분포(positive stable) | $(0,\infty)$ | $\phi\mu^p$ |
| $p = 3$ | 역가우시안(inverse Gaussian) | $(0,\infty)$ | $\phi\mu^3$ |
| $p > 2$ | 양의 안정분포(positive stable) | $(0,\infty)$ | $\phi\mu^p$ |

트위디 분포를 대체 불가능하게 만들며 표준 GLM 분포 중 유사한 예를 찾을 수 없게 하는 핵심 구간은 $1 < p < 2$입니다. 오직 이 구간에서만 분포가 양의 실수선 위에서 연속적이면서도 단일 점 0에 엄격한 양의 확률을 부여합니다. 이는 확률적 횟수로 발생하는 양의 금액들의 합이 따르는 법칙이며, 본 장의 나머지 부분에서 주로 다룰 주제이기도 합니다. $0 < p < 1$ 구간에서 트위디 모형이 존재하지 않는 것은 유도 과정의 누락 때문이 아닙니다. @jorgensen1997theory 는 어떠한 지수분산모형도 이러한 분산 함수를 가질 수 없음을 증명하였으므로, 이 구간은 수학적으로 완전히 비어 있습니다.

$p \neq 1, 2$일 때 정준 모수와 큐뮬런트 함수는 다음과 같은 닫힌 형태(closed form)를 가집니다.
$$
\theta = \frac{\mu^{\,1-p}}{1-p}, \qquad \kappa(\theta) = \frac{\mu^{\,2-p}}{2-p},
$$
이 식을 미분하면 $\mu = \kappa'(\theta)$ 및 $V(\mu) = \mu^p$가 그대로 재현됨을 확인할 수 있습니다. 반응변수가 음수가 아니며, 로그 연결(log link)이 공변량 효과를 승법적(multiplicative, 곱셈 형태)으로 만들어 주기 때문에 평균은 거의 항상 로그를 통해 공변량과 연결됩니다($\log \mu_i = x_i^\top \beta$). 이는 보험계리사와 분석가가 결과를 해석하고자 하는 방식과 정확히 일치합니다. 즉, 회귀계수는 기준 범주(baseline) 대비 특정 요율 등급(rating cell)이 곱해지는 승수 요율인 **상대도(relativity)**가 됩니다.

## 복합 포아송-감마 모형

$1 < p < 2$일 때 트위디 분포의 해석은 물리적으로 명확하고 정확합니다. 사건 발생 횟수(빈도)가 포아송 분포를 따르고, 각 사건이 기여하는 금액(심도)이 감마 분포를 따른다고 가정해 봅시다.
$$
N \sim \operatorname{Poisson}(\lambda), \qquad X_1, X_2, \dots \stackrel{\text{iid}}{\sim} \operatorname{Gamma}(\alpha, \gamma), \qquad Y = \sum_{i=1}^{N} X_i,
$$
여기서 $N$과 $X_i$는 서로 독립이며, 공합(empty sum, $N=0$인 경우의 합)은 0으로 정의합니다. 보험 관점에서 보면 $N$은 한 보험계약에서 발생하는 청구 건수(frequency), 각 $X_i$는 개별 청구 건의 크기(심도, severity), $Y$는 총 청구 금액입니다. 이때 총 청구액 $Y$는 정확히 트위디 확률변수가 되며, 0에서의 점질량은 사건이 전혀 발생하지 않을 확률에 해당합니다.
$$
\Pr(Y = 0) = \Pr(N = 0) = e^{-\lambda},
$$
아래에서 살펴볼 보험 데이터의 경우 이 값은 약 93%에 달합니다. $N$에 대해 조건부 기댓값과 분산을 구하고 감마 분포의 평균과 분산 공식을 적용하면 다음을 얻습니다.
$$
\mathbb{E}[Y] = \lambda\,\alpha\gamma = \mu, \qquad \operatorname{Var}(Y) = \lambda\,\alpha(\alpha+1)\gamma^2,
$$
그리고 복합 포아송 모수들을 다음과 같이 트위디 모수와 대응시키면, 간단한 계산을 통해 이 분산이 정확히 $\phi\mu^p$가 됨을 보일 수 있습니다.
$$
\alpha = \frac{2-p}{p-1}, \qquad \lambda = \frac{\mu^{\,2-p}}{\phi\,(2-p)}, \qquad \gamma = \phi\,(p-1)\,\mu^{\,p-1}.
$$
이 항등식들은 거듭제곱 모수를 직관적으로 해석할 수 있게 해주므로 주의 깊게 살펴볼 가치가 있습니다. 감마 분포의 형상 모수(shape parameter) $\alpha = (2-p)/(p-1)$는 $p$의 감소함수입니다. $p \to 1^{+}$로 갈수록 형상 모수는 발산하여 청구 크기가 거의 일정해지고, 모형은 고정된 금액으로 스케일 변환된 순수 포아송 가산 모형에 근접합니다. 반대로 $p \to 2^{-}$로 갈수록 형상 모수는 0으로 수렴하여 청구 크기가 극단적으로 치우치며, 포아송 빈도 $\lambda$는 1로 수렴하여 단일 양수 금액에 대한 감마 모형에 가까워집니다. $p = 1.5$와 같은 값은 그 중간에 위치하여 적당한 청구 빈도와 적당한 왜도를 갖습니다. 따라서 거듭제곱 모수 $p$는 단순한 성가신 모수(nuisance parameter)가 아닙니다. 이는 총액의 분산에 대한 빈도(frequency)와 심도(severity)의 상대적 기여도를 인코딩하며, 이를 추정하는 것은 모형 적합의 핵심적인 일부분입니다.

## 확률밀도함수와 근사가 필요한 이유

$1 < p < 2$일 때 트위디 모형을 강력하게 만들어 주는 특징은 역설적으로 계산상의 까다로움을 유발합니다. 바로 확률밀도함수의 닫힌 형태(closed form)가 존재하지 않는다는 점입니다. 관측되지 않은 사건 횟수에 대한 혼합(mixture)으로 밀도함수를 표현해 보면 이 문제가 명확히 드러납니다.
$$
f(y; \mu, \phi, p) = \underbrace{e^{-\lambda}}_{\Pr(N=0)}\,\delta_{0}(y) \;+\; \sum_{n=1}^{\infty} \underbrace{\frac{e^{-\lambda}\lambda^{n}}{n!}}_{\Pr(N=n)}\, \underbrace{f_{\Gamma}(y; n\alpha, \gamma)}_{n\text{개 감마 분포의 합}},
$$
$y = 0$일 때 밀도는 단순한 점질량 $e^{-\lambda}$이므로 계산이 간단하지만, $y > 0$일 때는 포아송 확률로 가중된 감마 밀도의 무한급수가 되어 닫힌 형태로 정리되지 않습니다. 이를 실질적으로 계산하기 위해 두 가지 수치적 전략이 활용됩니다. @dunn2005series 는 무한급수를 직접 계산하되, 항의 크기가 무시할 수 있을 정도로 작아지는 지점에서 적응적으로 절단(truncation)하여 전체 모수 공간에서 정확도를 유지하는 방식을 제안했습니다. 반면 @dunn2008evaluation 은 특성함수(characteristic function)의 푸리에 역변환(Fourier inversion)을 통해 밀도를 계산하였는데, 이는 급수 수렴이 느린 두터운 꼬리(heavy tail) 영역에서 더 안정적입니다. 두 방법 모두 `tweedie` 패키지에 구현되어 있으며, 분석가가 이를 직접 호출하는 일은 드뭅니다. 이 함수들은 모수 추정에 필요한 우도 계산의 내부에서 작동합니다. 그러나 반응변수 값이 매우 큰 경우 두 방법 모두 수치적 오류를 일으킬 수 있으므로 이러한 계산 원리를 알아둘 필요가 있습니다. 이 한계는 본 장의 후반부에서 두터운 꼬리를 가진 보험 데이터를 다룰 때 실제로 드러납니다.

0에서의 점질량과 양수 영역에서의 연속적인 부분은 밀도함수 그래프를 통해 직관적으로 확인할 수 있습니다. 아래 그림은 평균 2, 분산 모수 1, 거듭제곱 지수 $1.6$에서의 트위디 밀도를 계산하여, 0에서의 확률 스파이크와 양수 값들에 걸친 매끄러운 연속 밀도를 분리해 보여줍니다.

```{r tweedie-density, fig.height=4, fig.cap="평균 2, 분산 모수 1, 거듭제곱 지수 1.6일 때의 트위디 밀도함수. 0에 점질량이 위치하며(여기서는 약 4%의 확률), 양수 값에 대해서는 오른쪽으로 치우친 연속 밀도가 나타납니다. 표준 GLM 분포 중에서는 이러한 형태를 가진 분포가 없습니다."}
library(tweedie)

mu <- 2; phi <- 1; p <- 1.6
mass0 <- dtweedie(0, mu = mu, phi = phi, power = p)   # P(Y = 0)
ygrid <- seq(0.01, 12, length.out = 400)
dens  <- dtweedie(ygrid, mu = mu, phi = phi, power = p)

library(ggplot2)
ggplot(data.frame(y = ygrid, d = dens), aes(y, d)) +
  geom_line(linewidth = 0.8) +
  annotate("segment", x = 0, xend = 0, y = 0, yend = mass0,
           linewidth = 1.2, colour = "firebrick") +
  annotate("point", x = 0, y = mass0, colour = "firebrick", size = 2) +
  annotate("text", x = 0.5, y = mass0, hjust = 0,
           label = paste0("P(Y=0) = ", round(mass0, 3)), colour = "firebrick") +
  labs(x = "y", y = "밀도 / 확률질량",
       title = "트위디 밀도: 0에서의 점질량과 양수 연속 구간") +
  causalverse::ama_theme()
```

분산 함수 자체는 트위디 분포가 인접한 다른 분포들 사이에서 어디에 위치하는지 보여주는 가장 명확한 방법입니다. $\operatorname{Var}(Y) = \phi\,\mu^{p}$이므로, 거듭제곱 $p$는 평균 증가에 따라 분산이 얼마나 빠르게 증가하는지를 제어하며, 가우시안의 상수 분산, 포아송의 선형 분산, 감마의 이차 분산 사이를 연속적으로 보간(interpolate)합니다.

```{r tweedie-varfun, fig.height=4, fig.cap="평균의 여러 거듭제곱에 대한 트위디 분산 함수. 거듭제곱 모수는 가우시안(상수 분산), 포아송(선형), 감마(이차), 역가우시안(삼차) 사이를 연속적으로 보간합니다."}
mu_seq <- seq(0.2, 5, length.out = 200)
vf <- do.call(rbind, lapply(
  c(`p=0 (가우시안)` = 0, `p=1 (포아송)` = 1, `p=1.5 (트위디)` = 1.5,
    `p=2 (감마)` = 2, `p=3 (역가우시안)` = 3),
  function(p) data.frame(mu = mu_seq, V = mu_seq^p)
))
vf$power <- rep(c("p=0 (가우시안)", "p=1 (포아송)", "p=1.5 (트위디)",
                  "p=2 (감마)", "p=3 (역가우시안)"), each = length(mu_seq))

ggplot(vf, aes(mu, V, colour = power)) +
  geom_line(linewidth = 0.8) +
  labs(x = expression(mu), y = expression(V(mu) == mu^p),
       colour = NULL, title = "트위디 분산 함수") +
  causalverse::ama_theme()
```

## 모수 추정: 평균, 분산 모수, 거듭제곱 지수

트위디 회귀모형을 적합한다는 것은 세 가지를 추정함을 의미합니다. $\log\mu_i = x_i^\top\beta$에서의 회귀계수 $\beta$, 분산 모수 $\phi$, 그리고 거듭제곱 모수 $p$입니다. 이들은 매우 유용한 특성을 활용하여 중첩된(nested) 방식으로 추정됩니다. 즉, **$p$가 고정되어 있다면 회귀계수는 일반적인 GLM 메커니즘을 통해 추정할 수 있으며**, 오직 거듭제곱 모수 $p$만이 특별한 추정 절차를 필요로 합니다.

### 거듭제곱 모수가 고정된 경우의 평균 모형

$p$가 고정되어 있다고 가정해 봅시다. 그러면 트위디 분포는 분산 함수가 $V(\mu) = \mu^p$인 평범한 지수분산모형이 되며, 회귀계수는 모든 GLM을 적합할 때 쓰이는 피셔 스코어링(Fisher scoring) 알고리즘인 반복 재가중 최소제곱법(Iteratively Reweighted Least Squares, IRLS)을 통해 추정됩니다. $\beta$에 대한 스코어 방정식(score equations)은 다음과 같습니다.
$$
\sum_{i=1}^{n} \frac{y_i - \mu_i}{\phi\, V(\mu_i)}\,\frac{\partial \mu_i}{\partial \eta_i}\, x_i = 0, \qquad \eta_i = x_i^\top\beta,
$$
이 방정식은 닫힌 형태가 없는 복잡한 확률밀도함수가 아니라 오직 분산 함수 $V(\mu_i) = \mu_i^{p}$를 통해서만 분포에 의존합니다. 로그 연결 함수 하에서 각 IRLS 반복 단계는 다음과 같은 작업 가중치(working weights)를 사용하여 작동 반응변수(working response)를 공변량들에 회귀시키며,
$$
w_i = \frac{1}{V(\mu_i)}\left(\frac{\partial \mu_i}{\partial \eta_i}\right)^{2} = \frac{\mu_i^{2}}{\mu_i^{p}} = \mu_i^{2-p}
$$
수렴할 때까지 이를 반복합니다. 이 스코어 방정식은 준우도 추정방정식(quasi-likelihood estimating equations)과 정확히 일치하므로, 설령 완전한 트위디 분포 가정이 문자 그대로 정확하지 않더라도 평균 모형과 분산 함수만 올바르다면 회귀계수 추정량은 일치성(consistency)을 갖습니다. 이는 트위디 모형이 실무에서 매우 강건(robust)한 이유 중 하나입니다. IRLS가 최소화하는 이탈도(deviance)는 개별 단위 이탈도들의 합입니다.
$$
d(y, \mu) = 2\left[\frac{y\,(y^{1-p} - \mu^{1-p})}{1-p} - \frac{y^{2-p} - \mu^{2-p}}{2-p}\right], \qquad p \neq 1, 2,
$$
양 끝점에서의 극한을 취하면 포아송 및 감마 분포의 이탈도가 자연스럽게 복원됩니다. R에서는 `statmod` 패키지의 `tweedie` 패밀리를 통해 분산 함수와 연결 함수를 지정할 수 있으며, 이후 `glm` 함수가 포아송이나 감마 모형을 적합할 때와 동일한 방식으로 모형을 추정합니다.

### 분산 모수 추정

적합된 평균값들이 주어지면, 분산 모수 $\phi$는 평균 피어슨 통계량 $\hat\phi = \frac{1}{n-k}\sum_i (y_i - \hat\mu_i)^2 / \hat\mu_i^{p}$을 이용하거나 최대우도법(Maximum Likelihood Estimation, MLE)을 통해 추정됩니다. 최대우도법은 밀도함수 계산이 필요하여 연산량이 다소 늘어나지만 아래에서 살펴볼 우도 기반 비교의 기초가 됩니다. 피어슨 추정량은 GLM의 기본값이며 `summary.glm`이 분산 모수(dispersion)로 보고하는 값입니다.

### 프로파일 우도를 통한 거듭제곱 모수 추정

거듭제곱 모수 $p$는 고정된 분포 내부의 모수가 아니라 우리가 어떤 분포를 적합하고 있는지를 결정하는 지수이므로, GLM 알고리즘 자체만으로는 추정할 수 없는 유일한 모수입니다. 이는 **프로파일 우도(profile likelihood)**를 통해 추정됩니다. 격자(grid) 상의 각 후보 $p$에 대해 GLM을 적합하고, 분산 모수를 추정한 뒤, 밀도 계산 루틴을 활용하여 적합값에서의 전체 트위디 로그우도를 계산하고, 이를 극대화하는 $p$를 선택합니다. 이 단계가 바로 닫힌 형태가 없는 밀도함수를 진정으로 필요로 하는 유일한 과정이며, @dunn2005series 와 @dunn2008evaluation 의 연구가 존재하는 이유이기도 합니다. 프로파일 우도 계산 과정은 $p$에 대해 루프를 돌며 모형을 적합하고 로그 밀도를 합산하는 방식으로 매우 직관적이고 직접 구현하기 쉽습니다. 다음 절의 시뮬레이션에서는 이 과정을 그대로 수행하여 참값인 거듭제곱 모수를 정확히 복원해 냅니다.

## 참값을 복원하는 시뮬레이션

추정 절차가 잘 작동하는지 확인하는 가장 확실한 방법은 참값을 알고 있는 트위디 모형으로부터 데이터를 생성한 후 모수를 복원해 보는 것입니다. 여기서는 참 거듭제곱 모수가 $1.6$이고 하나의 공변량에 의존하는 로그 선형 평균과 기지의 분산 모수를 갖는 복합 포아송-감마 반응변수를 생성합니다. 그런 다음 거듭제곱 모수를 수동으로 프로파일링하고, 추정된 $p$에서 회귀계수를 적합합니다.

```{r tweedie-sim, fig.height=4, fig.cap="참 거듭제곱 모수가 1.6(점선)인 시뮬레이션 데이터에 대한 트위디 거듭제곱 모수의 프로파일 로그우도. 프로파일 우도가 참값에서 정점을 이루어 거듭제곱 모수가 성공적으로 식별 및 복원됨을 확인할 수 있습니다."}
library(statmod)
library(tweedie)

set.seed(2026)
n <- 3000
x  <- runif(n, -1, 1)
mu <- exp(1.5 + 0.8 * x)                 # 참 로그 선형 평균
y  <- rtweedie(n, mu = mu, phi = 2, power = 1.6)   # 참 phi = 2, p = 1.6

# 거듭제곱 모수에 대한 프로파일 로그우도: 각 p에 대해 GLM을 적합하고
# 적합된 평균과 피어슨 분산 모수에서 트위디 로그 밀도를 합산합니다.
profile_power <- function(y, x, p_grid) {
  vapply(p_grid, function(p) {
    fit <- glm(y ~ x, family = tweedie(var.power = p, link.power = 0))
    sum(log(dtweedie(y, mu = fitted(fit),
                     phi = summary(fit)$dispersion, power = p)))
  }, numeric(1))
}

p_grid <- seq(1.3, 1.9, by = 0.05)
logL   <- profile_power(y, x, p_grid)
p_hat  <- p_grid[which.max(logL)]

ggplot(data.frame(p = p_grid, logL = logL), aes(p, logL)) +
  geom_line(linewidth = 0.8) +
  geom_vline(xintercept = 1.6, linetype = "dashed") +
  geom_point(data = data.frame(p = p_hat, logL = max(logL)),
             colour = "firebrick", size = 3) +
  labs(x = "거듭제곱 p", y = "프로파일 로그우도",
       title = paste0("프로파일링된 거듭제곱 = ", p_hat, " (참값 1.6)")) +
  causalverse::ama_theme()
```

```{r tweedie-sim-coef}
fit_sim <- glm(y ~ x, family = tweedie(var.power = p_hat, link.power = 0))
knitr::kable(
  data.frame(
    `모수 (Parameter)` = c("절편 (Intercept)", "기울기 (x)", "분산 모수 phi", "거듭제곱 p"),
    `참값 (Truth)` = c(1.5, 0.8, 2.0, 1.6),
    `추정치 (Estimate)` = round(c(coef(fit_sim), summary(fit_sim)$dispersion, p_hat), 3),
    check.names = FALSE
  ),
  caption = "트위디 회귀는 시뮬레이션된 복합 포아송-감마 데이터에서 데이터 생성 모수들을 정확히 복원합니다.",
  align = c("l", "r", "r")
)
```

프로파일 우도는 참 거듭제곱 모수에서 정점을 찍고, 회귀계수와 분산 모수 역시 데이터 생성 참값에 정확히 안착하여 3단계 추정 체계가 의도한 대로 잘 작동함을 입증합니다.

## 실제 데이터 응용: 자동차 보험 순보험료

보험 청구 비용 모형화는 @jorgensen1994fitting 및 @smyth2002fitting 에 의한 트위디 GLM의 발전을 이끈 대표적인 응용 분야이며, 오늘날에도 이 모형의 교과서적인 활용 사례로 남아 있습니다. 이들 연구자는 자체 보유한 비공개 포트폴리오를 사용했으므로, 여기서는 그들의 수치를 그대로 재현하기보다 공개 벤치마크 데이터인 `insuranceData` 패키지의 `dataCar` 포트폴리오에 동일한 방법을 적용합니다. 이 데이터는 @dejong2008glm 의 보험 GLM 교과서에서 심도 있게 분석된 바 있습니다. 이는 67,856건의 1년 만기 호주 자동차 보험 계약으로 구성된 실제 데이터셋입니다. 반응변수 `claimcst0`는 각 증권별로 발생한 총 청구 비용이며, 공변량은 차량 가액 및 차종, 차량 연식, 운전자 연령대 및 성별, 거주 지역 등 일반적인 요율 산정 요인(rating factors)입니다. 각 증권은 1년 중 일부 기간 동안 관측된 위험 노출도인 `exposure`를 가지며, 이는 추정된 평균이 단위 노출당 비율인 순보험료(pure premium)가 되도록 가중치(weight)로 모형에 포함됩니다. @dejong2008glm 은 바로 이 데이터를 사용하여 빈도 및 심도 GLM을 적합하고 해석했으므로, 이들의 결론은 우리의 분석 결과를 검증할 수 있는 훌륭한 외부 벤치마크를 제공합니다. 이는 재현 연구를 올바르게 수행하는 방식이기도 합니다. 즉, 단순히 코드가 실행되는지를 넘어 실질적인 분석 결과가 일치하는지를 확인하는 것입니다.

```{r tweedie-data, fig.height=4, fig.cap="dataCar 포트폴리오의 연간 청구 비용 분포. 약 93%의 계약이 0의 비용을 가지며(원점의 막대), 나머지 계약들이 오른쪽으로 긴 꼬리를 형성합니다. 이처럼 0이 과잉되고(zero-inflated) 연속적이며 오른쪽으로 치우친 형태가 바로 트위디 반응변수의 전형적인 특징입니다."}
library(insuranceData)
data(dataCar)

prop_zero <- mean(dataCar$claimcst0 == 0)

ggplot(subset(dataCar, claimcst0 > 0), aes(claimcst0)) +
  geom_histogram(bins = 50) +
  scale_x_continuous(labels = scales::dollar) +
  labs(x = "연간 청구 비용 (청구 발생 계약)", y = "빈도수",
       title = paste0("청구 비용: 전체 계약의 ", round(100 * prop_zero, 1),
                      "%가 정확히 0원")) +
  causalverse::ama_theme()
```

모형화의 목표는 단위 노출당 기대 비용인 순보험료(pure premium)이므로, @ohlsson2010nonlife 의 표준적인 계리적 구성 방식에 따라 비용을 노출도로 나눈 값을 반응변수로 설정하고 각 관측치를 노출도로 가중 처리합니다. 먼저 표본의 일부(subsample)에서 거듭제곱 모수를 프로파일링한 후, 선택된 $p$에서 전체 포트폴리오에 대해 트위디 GLM을 적합합니다.

```{r tweedie-real-profile}
library(statmod)
library(tweedie)

d <- dataCar
d$agecat  <- factor(d$agecat)
d$veh_age <- factor(d$veh_age)
d$pp <- d$claimcst0 / d$exposure          # 순보험료 반응변수
form <- pp ~ veh_body + veh_age + agecat + gender + area

# 표본 일부에서 거듭제곱 모수 프로파일링 (밀도 계산에 연산 비용이 많이 듭니다).
set.seed(1)
sub <- d[sample(nrow(d), 12000), ]
p_grid <- seq(1.4, 1.7, by = 0.05)
logL <- vapply(p_grid, function(p) {
  f <- glm(form, data = sub, weights = exposure,
           family = tweedie(var.power = p, link.power = 0))
  sum(log(dtweedie(sub$pp, mu = fitted(f),
                   phi = summary(f)$dispersion, power = p)))
}, numeric(1))
p_hat <- p_grid[which.max(logL)]
p_hat
```

우도 기준 최적의 거듭제곱 모수는 $1.7$ 부근으로 나타납니다. 이는 자동차 청구 비용에서 통상적으로 보고되는 약 $1.5 \sim 1.8$ 범위 내에 있으며, 대부분의 계약에서 청구가 발생하지 않고 양의 청구액이 심하게 치우쳐 있는 포트폴리오의 특성과 일치합니다. 이 값은 본 장의 후반부에서 매끄러운 `mgcv` 적합을 통해 얻을 추정치보다 약간 높은데, 이는 평균 모형의 명세와 추정 방법에 따라 거듭제곱 모수 추정치가 달라질 수 있음을 상기시켜 줍니다. 거듭제곱 모수가 고정되면 계수 추정은 일반적인 GLM 적합이 되며, 로그 연결 함수를 사용했기 때문에 지수변환된 각 계수($e^\beta$)는 승법적 **상대도(relativity)**, 즉 특정 요율 범주가 기준 순보험료를 몇 배로 조정하는지를 나타내는 요율 승수가 됩니다.

```{r tweedie-real-fit}
fit <- glm(form, data = d, weights = exposure,
           family = tweedie(var.power = p_hat, link.power = 0))

co <- summary(fit)$coefficients
keep <- grep("agecat|genderM", rownames(co))
knitr::kable(
  data.frame(
    Factor = rownames(co)[keep],
    Relativity = round(exp(co[keep, "Estimate"]), 3),
    `Std. Error (log)` = round(co[keep, "Std. Error"], 3),
    `p-value` = round(co[keep, "Pr(>|t|)"], 3),
    check.names = FALSE
  ),
  row.names = FALSE,
  caption = "dataCar 포트폴리오에 대한 트위디 GLM으로부터 도출된 운전자 연령대 및 성별 순보험료 상대도 (기준 범주: 최연소 연령대, 여성). 1 미만의 상대도는 기준 범주보다 저렴함을 의미합니다. 표준오차와 p-값은 로그(계수) 척도 기준입니다. 연령대 효과는 매우 유의하지만, 성별 효과는 유의하지 않습니다.",
  align = c("l", "r", "r", "r")
)
```

상대도 분석 결과는 명확하며, 중요하게도 외부 연구 결과와도 잘 부합합니다. 운전자 연령대는 1등급(가장 젊은 운전자)부터 6등급(가장 고령 운전자)까지 존재하며, 가장 젊은 연령대가 가장 위험도가 높고 비용이 많이 듭니다. 그보다 높은 모든 연령대의 상대도는 1 미만으로, 젊은 기준 범주에 비해 5등급(두 번째로 고령인 그룹)에서는 비용이 약 43% 수준까지 떨어졌다가 가장 고령인 6등급에서 다시 소폭 상승합니다. 이는 미숙한 젊은 운전자와 고령 운전자 모두 중장년층 운전자에 비해 사고 위험이 높을 때 계리사들이 통상적으로 기대하는 완만한 U자형 패턴을 보여줍니다. 5개 연령대 계수 중 4개가 통상적인 유의수준에서 유의하므로 이러한 패턴은 통계적으로 실재합니다. 반면 성별 상대도는 다른 양상을 보이며, 표를 정직하게 해석해야 하는 이유를 잘 보여줍니다. 점추정치는 남성 운전자의 보험 비용이 약 15% 더 높음을 시사하지만, p-값이 약 $0.27$에 달하므로 다른 요율 요인들을 통제하고 나면 이 효과는 통계적으로 0과 구별되지 않습니다. 이는 @dejong2008glm 이 동일한 데이터에서 발견한 결과, 즉 이 포트폴리오에서 성별은 유의미한 신호를 주지 못한다는 결론과 정확히 일치합니다. 이는 데이터의 뒷받침 여부를 확인하지 않고 단순한 점추정치만으로 요율 상대도를 해석해서는 안 된다는 유익한 경각심을 줍니다. 연령은 요율 산정표에 포함되어야 마땅하지만, 이 실증적 증거에 비추어 볼 때 성별은 그렇지 않습니다.

순보험료 모형을 평가할 때 가장 먼저 확인해야 할 점은 포트폴리오의 총비용을 정확히 재현하는지 여부입니다. 보험료를 책정하는 모형이라면 최소한 전체 총액 수준의 정합성은 맞추어야 하기 때문입니다. 로그 연결을 사용하는 트위디 GLM은 스코어 방정식을 통해 이러한 보정(calibration) 특성을 본질적으로 내장하고 있습니다.

```{r tweedie-real-calib}
predicted_total <- sum(fitted(fit) * d$exposure)
actual_total    <- sum(d$claimcst0)
knitr::kable(
  data.frame(
    `항목 (Quantity)` = c("예측 총비용 (Predicted total cost)", "실제 총비용 (Actual total cost)", "비율 (Ratio)"),
    `값 (Value)` = c(scales::dollar(predicted_total), scales::dollar(actual_total),
              round(predicted_total / actual_total, 4)),
    check.names = FALSE
  ),
  caption = "트위디 순보험료 모형은 포트폴리오의 총 청구 비용을 거의 정확하게 재현하며, 이는 요율 산정 모형의 기본 요건을 충족합니다.",
  align = c("l", "r")
)
```

### 2단계 빈도-심도 모형과의 비교

트위디 모형에 대한 전통적인 계리적 대안은 문제를 둘로 나누는 2단계(two-part) 접근법입니다. 즉, 청구 건수를 모형화하는 빈도 모형(frequency model)과 청구 1건당 평균 비용을 모형화하는 심도 모형(severity model)을 각각 구축한 뒤, 둘을 곱하여 순보험료를 산출하는 방식입니다. 빈도 모형은 노출도를 오프셋(offset)으로 사용하는 포아송(또는 음이항) GLM이며, 심도 모형은 실제로 청구가 발생한 계약들을 대상으로 적합한 감마 GLM입니다. 트위디 모형은 엄밀한 의미에서 이 두 단계를 하나로 결합한 단일 분포이며, 그렇기 때문에 거듭제곱 모수가 빈도와 심도의 분할 비율을 인코딩하고 있는 것입니다. 두 접근법을 모두 적합하여 동일한 포트폴리오에서 비교해 보겠습니다.

```{r tweedie-twopart}
# 빈도: 로그 노출도 오프셋을 적용한 포아송 청구 건수 모형.
freq <- glm(numclaims ~ veh_body + veh_age + agecat + gender + area,
            offset = log(exposure), family = poisson, data = d)
# 심도: 최소 1건 이상 청구가 발생한 계약을 대상으로 한 감마 건당 평균 비용 모형.
pos  <- subset(d, claimcst0 > 0)
sev  <- glm(claimcst0 / numclaims ~ veh_body + veh_age + agecat + gender + area,
            weights = numclaims, family = Gamma(link = "log"), data = pos)

twopart_total <- sum(predict(freq, type = "response") *
                     predict(sev, newdata = d, type = "response"))
knitr::kable(
  data.frame(
    `모형 (Model)` = c("트위디 (단일 GLM)", "빈도 x 심도 (2단계 GLM)", "실제값 (Actual)"),
    `예측 총비용 (Predicted total cost)` = c(scales::dollar(predicted_total),
                               scales::dollar(twopart_total),
                               scales::dollar(actual_total)),
    check.names = FALSE
  ),
  row.names = FALSE,
  caption = "트위디 GLM과 고전적인 2단계 빈도-심도 모형은 매우 유사한 총액 예측치를 제공합니다. 트위디 모형은 두 개의 별도 모형 대신 단 하나의 모형과 단일 계수 집합만으로 이를 달성합니다.",
  align = c("l", "r")
)
```

두 접근법 모두 전체 총액 측면에서 거의 동일한 결과에 도달하여 안도감을 줍니다. 하지만 트위디 모형은 두 개가 아닌 단 하나의 모형, 해석해야 할 단 하나의 계수 집합만으로 이를 수행하며, 청구가 전혀 발생하지 않은 93%의 계약에 대해 심도 모형이 정의되지 않는 어색함도 피할 수 있습니다. 반면 트위디 모형의 단점은 빈도 효과와 심도 효과가 하나의 계수로 혼합된다는 것입니다. 따라서 특정 요인이 사람들이 얼마나 자주 청구하는지(빈도)에 영향을 주는지, 아니면 청구할 때 금액이 얼마나 큰지(심도)에 영향을 주는지를 구체적으로 파악하고자 할 때는 2단계 모형이 여전히 더 많은 정보를 제공합니다. 두 모형 중 어떤 것을 선택할지는 어느 쪽이 맞고 틀리냐의 문제가 아니라, 우리가 던지는 분석적 질문이 무엇인가에 달려 있습니다.

## GLM을 넘어서: 평활, 정규화 및 부스팅 트위디 모형

트위디 반응변수는 반드시 GLM의 선형 예측자(linear predictor)에만 국한될 필요가 없습니다. 이는 모든 현대적인 회귀 엔진 위에 얹을 수 있는 우도 함수이며, 트위디 분포를 탄생시킨 계리적·과학적 문제의식은 유연한 현대적 기계학습 모형과의 결합으로 이어졌습니다.

**트위디 일반화 가법 모형(Tweedie Generalized Additive Model, GAM)**은 선형 항을 평활 함수(smooth functions)로 대체합니다. 이는 차량 가액이나 운전자 연령과 같은 요율 산정 요인이 비용에 비선형적 영향을 미칠 때 매우 유용합니다. `mgcv` 패키지는 이러한 모형을 적합할 수 있으며, 앞서 살펴본 GLM 워크플로와 달리 제한된 최대우도법(Restricted Maximum Likelihood, REML)을 통해 평활 함수와 거듭제곱 모수를 결합 추정(joint estimation)하므로 분석가가 $p$를 수동으로 프로파일링할 필요가 없습니다.

```{r tweedie-gam}
library(mgcv)
gam_fit <- gam(pp ~ s(veh_value) + veh_body + agecat + gender,
               weights = exposure, family = tw(), data = d, method = "REML")
cat("mgcv 추정 트위디 거듭제곱 p =",
    round(gam_fit$family$getTheta(TRUE), 3), "\n")
```

REML로 추정된 거듭제곱 모수는 약 $1.6$으로, GLM 프로파일 추정치보다 다소 낮습니다. 이는 거듭제곱 모수가 모형의 나머지 부분과 결합하여 추정되며 평균 모형의 명세에 따라 달라질 수 있음을 다시 한번 보여줍니다. 다수의 상관된 요인이 존재하는 **고차원(high-dimensional)** 요율 산정 문제의 경우, @qian2016tweedie 는 범주형 요인의 더미 변수 그룹 구조를 유지하면서 계수를 선택하고 축소하는 트위디 복합 포아송 모형용 그룹 엘라스틱넷(grouped elastic net)을 개발하였으며, 이는 `HDtweedie` 패키지에 구현되어 있습니다. 오늘날 보험 실무를 지배하고 있는 유연하고 복잡한 상호작용 중심의 모형에서는 **트위디 이탈도(Tweedie deviance)**가 그래디언트 부스팅(gradient boosting) 라이브러리의 손실 함수(loss function)로 제공되므로, 부스팅 트리 기반 순보험료 모형은 GLM의 직접적인 비모수적 확장으로 사용됩니다. 이 두 방법은 추가 패키지와 하이퍼파라미터 튜닝이 필요하므로 실행하는 대신 참고용 코드로 제시합니다.

```{r tweedie-modern, eval=FALSE}
# 고차원 그룹 엘라스틱넷 (Qian, Yang & Zou 2016).
library(HDtweedie)
cv <- cv.HDtweedie(x = X, y = y, group = grp, p = 1.5)

# 트위디 이탈도 손실 함수를 적용한 그래디언트 부스팅 트리.
library(xgboost)
bst <- xgboost(data = X, label = y, nrounds = 200,
               objective = "reg:tweedie",
               tweedie_variance_power = 1.5)
```

완전한 베이지안 및 혼합 모형(mixed-effects model) 접근법 역시 가능합니다. @zhang2013likelihood 는 `cplm` 패키지에서 트위디 복합 포아송 선형 혼합 모형을 위한 우도 기반 및 베이지안 추정법을 개발하였습니다. 이는 위의 구조에 변량 효과(random effects)를 추가한 것으로, 보험계약이 지역, 대리점 또는 연도별로 군집화(클러스터링)되어 있을 때 자연스럽게 활용할 수 있는 도구입니다.

## 실무 지침 및 주의점

트위디 분석을 성공적으로 수행하기 위해 유의해야 할 몇 가지 핵심 사항은 다음과 같습니다.

거듭제곱 모수 $p$는 임의로 가정하기보다 추정해야 하지만, 지나치게 정밀하게 추정할 필요는 없습니다. 타당한 범위 내에서 $p$의 미세한 변화에 대해 모형 적합도와 회귀계수는 비교적 둔감하게 반응하므로, 대략적인 격자 상에서의 프로파일링이나 `mgcv`의 REML 추정치만으로도 대체로 충분합니다. 초기 분석 단계에서 $p$를 $1.5$와 같은 대표값으로 고정해 보는 것은 합리적인 습관이지만, 최종 모형에서는 프로파일링되거나 결합 추정된 거듭제곱 모수를 보고해야 합니다.

위험 노출도(exposure)는 공변량이 아니라 순보험료 반응변수에 대한 가중치(weight)로 모형에 포함되어야 합니다. 노출도를 회귀변수로 처리하면 위험에 노출된 기간과 요율 산정 요인이 교락(confounding)되어 해석할 수 없는 계수가 산출됩니다. 앞서 사용한 방식, 즉 반응변수를 '비용 / 노출도'로 정의하고 가중치를 '노출도'로 설정하는 구성이 표준적인 계리적 접근법이며, 이를 통해 적합된 평균이 단위당 비율(rate)의 의미를 갖게 됩니다.

확률밀도함수의 수치적 계산은 두터운 꼬리(heavy tail) 영역에서 실패할 수 있습니다. 반응변수 값이 매우 큰 경우 급수 전개법과 푸리에 역변환법 모두 무한대(non-finite) 값을 반환할 수 있습니다. 앞서 수행한 거듭제곱 프로파일링이 우도 계산이 가능한 격자 범위로 제한되었고 최댓값이 깔끔한 내부 극점이 아닌 격자 경계에 위치했던 것도 바로 이 때문입니다. 이러한 현상이 발생할 경우 표본의 일부(subsample)에서 프로파일링을 수행하거나, 거듭제곱 모수 추정 단계에 한해 극단적인 소수의 이상치를 절단(trimming) 또는 윈저화(capping)하거나, `mgcv`의 REML 추정치에 의존하는 것이 모두 합리적인 대안이 됩니다. 이들 방법 중 어느 것도 확률밀도함수를 직접 사용하지 않는 회귀계수 추정치에는 영향을 미치지 않습니다.

마지막으로, 트위디 회귀는 조건부 평균을 모형화하는 도구이며, 다른 모든 GLM과 마찬가지로 표준적인 인과 식별 가정들이 충족될 때에만 그 연관성을 인과 효과로 해석할 수 있습니다. 트위디 모형의 진정한 가치는 0이 과잉된 연속형 반응변수의 분포 형태를 올바르게 포착하여, 가우시안이나 로그-정규(log-normal) 모형으로는 신뢰할 수 없는 표준오차와 예측치를 신뢰성 있게 산출해 준다는 데 있습니다. 하지만 그 자체로 요율 요인에 대한 인과적 해석을 정당화해 주지는 않습니다. 가격 책정(pricing)에서는 반사실적 추론(counterfactual)보다는 정확한 조건부 평균을 구하는 것이 목표이므로 이러한 특성이 정확히 부합합니다. 반면 특정 요인을 처치(treatment)로 간주하는 응용 분야라면 본서의 다른 모든 곳에서와 마찬가지로 연구 설계(design)를 통해 인과적 식별이 뒷받침되어야 합니다.
