<!-- ========================================= -->
<!-- Chapter: 04-basic-inference.Rmd -->
<!-- ========================================= -->


# 기초 통계적 추론 (Basic Statistical Inference)

본 장에서는 표본 데이터를 활용하여 모집단에 대한 확률적 진술을 도출하는 방법에 초점을 맞추어 통계적 추론의 핵심 논리를 소개합니다. 먼저 귀무가설과 대립가설, 검정통계량, 그리고 $p$-값($p$-value)을 포함하는 가설검정 프레임워크부터 살펴봅니다. 신뢰구간과 제1종/제2종 오류와 같은 핵심 개념을 심도 있게 설명합니다. 단일 표본 및 두 표본 추론을 위한 구체적인 방법론과 함께 범주형 데이터에 대한 추론을 다룹니다. 또한 현대 데이터 과학 응용 분야에서 점차 중요해지고 있는 분포 간 비교의 대안적 방법인 발산 지표(divergence metrics)도 소개합니다.

통계적 추론(statistical inference)은 표본 데이터를 기반으로 모집단 모수(population parameters)에 대한 결론을 도출하는 과정을 의미합니다. 추론의 두 가지 주요 목표는 다음과 같습니다.

1.  추정량(estimator) 또는 추정치(estimate)를 바탕으로 모수 참값($eta$)에 대한 **추론 도출**:
    -   이는 표본에서 도출된 추정치를 해석하여 모집단 모수를 이해하는 과정을 포함합니다.
    -   예를 들어 모집단 평균, 분산, 또는 비율을 추정하는 것이 여기에 해당합니다.
2.  **기저 가정이 실제로 성립하는지 검정**:
    -   모집단 모수 참값에 대한 가정 (예: $\mu$, $\sigma^2$).
    -   확률변수에 대한 가정 (예: 독립성, 정규성).
    -   모델 명시에 대한 가정 (예: 회귀분석에서의 선형성).

**참고 (Note)**: 통계적 검정은 다음과 같은 것을 수행하지 않습니다.

-   가설이 참인지 거짓인지를 절대적 확실성으로 확정하지 않습니다.

-   추가적인 분석 없이 추정된 수치의 크기를 경제적, 실무적 또는 비즈니스 맥락에서 직접 해석하지 않습니다.

    -   통계적 유의성(Statistical significance): 관측된 효과가 단순한 우연에 의한 것이 아닐 가능성이 높은지를 나타냅니다.

    -   실무적 유의성(Practical significance): 해당 효과가 현실 세계에서 갖는 실질적인 중요성에 초점을 맞춥니다.

**예시**:

-   마케팅 캠페인이 매출을 $0.5\%$ 증가시켰고, 이는 통계적으로 유의합니다($p < 0.05$). 그러나 시장 규모가 작은 경우, 이는 실무적 유의성이 부족할 수 있습니다.

대신 통계적 추론은 표본 데이터가 주어졌을 때 모집단 모수에 대한 확률적 진술을 도출할 수 있는 체계적인 프레임워크를 제공합니다.

------------------------------------------------------------------------

## 가설검정 프레임워크 (Hypothesis Testing Framework)

가설검정(Hypothesis testing)은 통계학의 가장 기초적인 도구 중 하나입니다. 이는 표본 데이터를 사용하여 모집단 모수에 대한 주장이나 가정(가설)을 검정하는 공식적인 절차를 제공합니다. 이 과정은 "새로운 마케팅 전략이 매출을 증가시키는가?" 또는 "두 가지 교수법 간에 시험 점수의 유의미한 차이가 있는가?"와 같은 질문에 답하는 데 도움을 주므로 비즈니스, 의학, 사회과학 등 다양한 분야에서 필수적입니다.

가설검정의 목표는 표본 데이터를 기반으로 모집단에 대한 의사결정을 내리거나 결론을 도출하는 것입니다. 전체 모집단에 직접 접근할 수 있는 경우가 드물기 때문에 이러한 절차가 필요합니다. 예를 들어 한 기업이 새로운 광고 캠페인이 매출을 증가시키는지 확인하고자 할 때, 전 세계의 모든 매장이 아닌 일부 표본 매장의 데이터를 분석할 수 있습니다.

**가설검정의 주요 단계 (Key Steps in Hypothesis Testing)**

1.  가설 설정(Formulate Hypotheses): 귀무가설과 대립가설을 정의합니다.
2.  **유의수준 선택** ($lpha$, Choose a Significance Level): 제1종 오류를 범할 허용 확률을 결정합니다.
3.  검정통계량 선택(Select a Test Statistic): 데이터와 가설에 적합한 통계적 검정을 식별합니다.
4.  기각역 설정(Define the Rejection Region): 귀무가설을 기각할 값의 범위를 지정합니다.
5.  검정통계량 계산(Compute the Test Statistic): 표본 데이터를 사용하여 검정통계량을 계산합니다.
6.  의사결정(Make a Decision): 검정통계량을 임계값과 비교하거나 p-값을 사용하여 귀무가설을 기각할지 또는 기각하지 못할지를 결정합니다.

------------------------------------------------------------------------

### 귀무가설과 대립가설 (Null and Alternative Hypotheses)

가설검정의 핵심에는 대립되는 두 가설의 설정이 있습니다.

1.  **귀무가설** ($H_0$, Null Hypothesis):
    -   현재의 지식 상태, 현상 유지(status quo), 또는 효과가 없음을 나타냅니다.
    -   귀무가설에 반하는 강력한 증거가 없는 한 참으로 가정됩니다.
    -   예시:
        -   $H_0: \mu_1 = \mu_2$ (두 집단 간 평균 차이가 없음).
        -   $H_0: eta = 0$ (회귀 모델에서 특정 예측변수가 아무런 효과를 갖지 않음).
    -   $H_0$은 "기본 가정(default assumption)"으로 생각할 수 있습니다.
2.  **대립가설** ($H_a$ 또는 $H_1$, Alternative Hypothesis):
    -   귀무가설과 상반되는 주장을 나타냅니다.
    -   연구자가 입증하고자 하거나 증거를 찾고자 하는 내용입니다.
    -   예시:
        -   $H_a: \mu_1 
eq \mu_2$ (두 집단의 평균이 서로 다름).
        -   $H_a: eta 
eq 0$ (예측변수가 유의미한 효과를 가짐).

------------------------------------------------------------------------

### 가설검정에서의 오류 (Errors in Hypothesis Testing)

가설검정은 불확실성 하에서의 의사결정을 수반하므로 항상 오류를 범할 위험이 존재합니다. 이러한 오류는 두 가지 유형으로 분류됩니다.

1.  **제1종 오류** ($lpha$, Type I Error):
    -   귀무가설이 실제로 참임에도 불구하고 이를 기각할 때 발생합니다.
    -   예시: 실제로는 아무런 효과가 없는 약물을 효과가 있다고 결론짓는 경우.
    -   제1종 오류를 범할 확률은 $lpha$로 표기하며, **유의수준**(significance level)이라고 합니다(통상 0.05 또는 5%로 설정).
2.  **제2종 오류** ($eta$, Type II Error):
    -   귀무가설이 거짓임에도 불구하고 이를 기각하지 못할 때 발생합니다.
    -   예시: 실제로는 약물이 효과가 있음에도 불구하고 그 효과를 탐지하지 못하는 경우.
    -   $eta$의 여사건($1 - eta$)을 검정의 **검정력**(power)이라고 하며, 귀무가설을 올바르게 기각할 확률을 나타냅니다.

**비유: 법적 시스템 (The Legal System)**

이 개념을 보다 직관적으로 이해하기 위해 법정에서의 재판 과정을 비유로 들 수 있습니다.

-   **귀무가설** ($H_0$): 피고인은 무죄이다(무죄 추정의 원칙).
-   **대립가설** ($H_a$): 피고인은 유죄이다.
-   제1종 오류: 무고한 사람에게 유죄 판결을 내리는 것 (위양성, False Positive).
-   제2종 오류: 유죄인 사람을 처벌하지 않고 풀어주는 것 (위음성, False Negative).

가설검정에서 $lpha$와 $eta$의 균형을 맞추는 것은 매우 중요합니다. 한쪽을 줄이면 대개 다른 쪽이 증가하기 때문입니다. 예를 들어 $H_0$을 기각하기 어렵게 만들면($lpha$ 감소), 실제 존재하는 효과를 탐지하지 못할 가능성이 높아집니다($eta$ 증가).

------------------------------------------------------------------------

### 가설검정에서 분포의 역할 (The Role of Distributions in Hypothesis Testing)

분포는 가설검정에서 핵심적인 역할을 수행합니다. 귀무가설($H_0$) 하에서 검정통계량이 어떻게 행동하는지를 이해하기 위한 수학적 모델을 제공하기 때문입니다. 확률분포가 없다면 관측된 결과가 단순한 무작위 우연에 의한 것인지, 아니면 귀무가설을 기각할 만한 증거를 제공하는지를 판단하는 것이 불가능합니다.

#### 기대되는 결과 (Expected Outcomes)

분포가 중요한 핵심 이유 중 하나는 $H_0$이 참일 때 검정통계량이 가질 가능성이 높은 값의 범위를 설명해 준다는 점입니다. 이는 무작위 우연에 의한 데이터의 "정상적인" 변동으로 간주되는 범위를 파악하는 데 도움을 줍니다. 예를 들면 다음과 같습니다.

-   새로운 마케팅 전략이 월평균 매출을 증가시키는지 검정하기 위한 연구를 수행한다고 가정해 보겠습니다. 귀무가설 하에서는 새로운 전략이 아무런 효과가 없으며 평균 매출이 변하지 않는다고 가정합니다.
-   표본을 수집하여 검정통계량을 계산할 때, 이를 기대되는 분포(예: $z$-검정의 경우 정규분포)와 비교합니다. 이 분포는 $H_0$이 참이라는 가정 하에 순전히 데이터의 무작위 변동으로 인해 발생할 가능성이 높은 검정통계량 값의 범위를 보여줍니다.

이러한 "정상성"의 기준선을 제공함으로써, 분포는 귀무가설이 거짓일 수 있음을 시사하는 비정상적인 결과를 식별할 수 있게 해줍니다.

#### 임계값과 기각역 (Critical Values and Rejection Regions)

분포는 또한 가설검정에서 임계값(critical values)과 기각역(rejection regions)을 정의하는 데 도움을 줍니다. 임계값은 기각역의 경계를 표시하는 분포 상의 특정 기준점입니다. 기각역은 귀무가설 $H_0$을 기각하게 만드는 검정통계량 값들의 범위입니다.

이러한 임계값의 위치는 다음에 따라 달라집니다.

-   **유의수준** ($lpha$): $H_0$이 참일 때 이를 기각할 확률 (제1종 오류율).

-   $H_0$ 하에서 검정통계량의 분포 형태.

예를 들면 다음과 같습니다.

-   $lpha = 0.05$인 단측 $z$-검정에서 표준정규분포의 임계값은 약 $1.645$입니다. 계산된 검정통계량이 이 값을 초과하면, 그러한 결과는 $H_0$ 하에서 발생할 가능성이 매우 희박하므로 $H_0$을 기각합니다.

분포는 이러한 임계점을 시각적 및 수학적으로 결정할 수 있게 해줍니다. 분포를 검토함으로써 기각역이 어디에 위치하는지, 그리고 순전히 무작위 우연만으로 해당 영역의 값이 관측될 확률이 얼마인지를 파악할 수 있습니다.

#### 유의확률 (P-values)

가설검정의 핵심 개념인 p-값(p-value)은 $H_0$ 하에서의 검정통계량 분포로부터 직접 도출됩니다. p-값은 $H_0$이 참이라고 가정할 때, 계산된 검정통계량만큼 극단적이거나 그보다 더 극단적인 검정통계량을 관측할 확률을 나타냅니다.

**p-값**은 $H_0$에 반하는 증거의 강도를 정량화합니다.

-   **작은 p-값** (**<** $lpha$): $H_0$에 반하는 강력한 증거; $H_0$ 기각.
-   **큰 p-값** (**>** $lpha$): $H_0$에 반하는 약한 증거; $H_0$ 기각 실패.

예를 들면 다음과 같습니다.

-   단측 검정에서 $z$-검정통계량 $2.1$을 계산했다고 가정해 보겠습니다. 표준정규분포를 사용할 때 p-값은 $z = 2.1$의 오른쪽에 해당하는 곡선 아래 면적입니다. 이 면적은 $H_0$이 참일 때 $z = 2.1$만큼 극단적인 결과가 관측될 가능성을 나타냅니다.

-   이 경우 p-값은 약 $0.0179$입니다. 작은 p-값(통상 $lpha = 0.05$ 미만)은 관측된 결과가 $H_0$ 하에서는 발생하기 어렵다는 것을 시사하며, 귀무가설을 기각할 증거를 제공합니다.

#### 이것이 왜 중요한가? (Why Does All This Matter?)

요약하자면, 확률분포는 다음과 같은 작업을 가능하게 하므로 가설검정의 근간을 이룹니다.

-   검정통계량의 행동을 모델링하여 $H_0$ 하에서 기대되는 결과를 정의합니다.

-   무작위 우연에 의해 발생할 가능성이 낮은 결과를 식별하여 $H_0$의 기각으로 이어지게 합니다.

-   $H_0$에 반하는 증거의 강도를 정량화하기 위해 p-값을 계산합니다.

분포는 통계 분석에서 우연의 역할을 이해하기 위한 틀을 제공합니다. 이는 기대되는 결과를 결정하고, 의사결정을 위한 기준점(임계값 및 기각역)을 설정하며, p-값을 계산하는 데 필수적입니다. 분포에 대한 확실한 이해는 가설검정을 해석하고 수행하는 능력을 크게 향상시켜 데이터로부터 의미 있는 결론을 도출하기 쉽게 만들어 줍니다.

------------------------------------------------------------------------

### 검정통계량 (The Test Statistic)

검정통계량(test statistic)은 관측된 데이터가 귀무가설($H_0$)이 참일 때 기대되는 값으로부터 얼마나 벗어났는지를 수치화하므로 가설검정에서 결정적인 요소입니다. 본질적으로 검정통계량은 관측된 결과를 $H_0$이 설정한 기댓값과 비교하는 표준화된 방법을 제공하여, 관측 결과가 단순한 무작위 우연 때문인지 아니면 유의미한 효과를 나타내는지를 평가할 수 있게 합니다.

검정통계량의 일반적인 공식은 다음과 같습니다.

$$
	ext{검정통계량} = rac{	ext{관측값} - H_0 	ext{ 하의 기댓값}}{	ext{표준오차}}
$$

이 공식의 각 구성요소는 중요한 역할을 합니다.

1.  **분자 (Numerator):**
    -   분자는 실제 데이터(관측값)와 $H_0$ 하에서 가정된 가설적 값(기댓값) 사이의 차이를 나타냅니다.
    -   이 차이는 편차의 크기를 수치화합니다. 편차가 클수록 $H_0$에 반하는 강력한 증거를 시사합니다.
2.  **분모 (Denominator):**
    -   분모는 데이터의 변동성 또는 퍼짐을 측정하는 **표준오차**(standard error)입니다. 이는 표본 크기와 데이터의 고유한 무작위성 등의 요인을 반영합니다.
    -   분자를 표준오차로 나눔으로써 검정통계량이 표준화(standardized)되어, 서로 다른 연구, 표본 크기 및 분포 전반에 걸쳐 비교가 가능해집니다.

검정통계량은 $H_0$을 기각할지 여부를 결정하는 데 핵심적인 역할을 합니다. 일단 계산되면, 알려진 기준 분포(예: $z$-검정의 표준정규분포 또는 $t$-검정의 $t$-분포)와 비교됩니다. 이 비교를 통해 $H_0$ 하에서 그러한 검정통계량이 관측될 가능성을 평가할 수 있습니다.

-   **검정통계량이 0에 가까운 경우:** 관측 데이터가 $H_0$ 하에서 기대되는 값과 매우 가깝다는 것을 나타냅니다. $H_0$을 기각할 증거가 거의 없습니다.
-   **검정통계량이 0에서 멀리 떨어진 경우 (분포의 꼬리 부분):** 관측 데이터가 $H_0$ 하의 기댓값에서 크게 벗어남을 시사합니다. 이러한 편차는 $H_0$에 반하는 강력한 증거를 제공할 수 있습니다.

#### 표준화가 중요한 이유 (Why Standardizing Matters)

관측값과 기댓값의 차이를 표준화하면 측정 척도(scale)나 표본 크기 등의 요인에 의해 검정통계량이 왜곡되지 않도록 보장합니다. 예를 들면 다음과 같습니다.

-   5라는 단순 차이는 변동성(표준오차)에 따라 어떤 맥락에서는 매우 유의미할 수 있지만, 다른 맥락에서는 무시할 만한 수준일 수 있습니다.

-   표준화를 통해 검정통계량의 크기가 차이의 크기와 표본 데이터의 신뢰성을 모두 적절히 반영하도록 만듭니다.

#### 검정통계량의 해석 (Interpreting the Test Statistic)

검정통계량을 계산한 후에는 다음 작업에 활용됩니다.

1.  임계값과의 비교: 예를 들어 $lpha = 0.05$인 양측 $z$-검정에서 임계값은 $-1.96$과 $1.96$입니다. 검정통계량이 이 범위를 벗어나면 $H_0$을 기각합니다.
2.  p-값 계산: p-값은 분포로부터 도출되며, $H_0$이 참일 때 계산된 검정통계량만큼 극단적인 값을 관측할 확률을 반영합니다.

------------------------------------------------------------------------

### 임계값과 기각역 (Critical Values and Rejection Regions)

**임계값**(critical value)은 분포 상에서 기각역과 비기각역을 구분하는 기준점입니다.

-   기각역(Rejection Region): 검정통계량이 이 영역에 속하면 $H_0$을 기각합니다.
-   비기각역(Non-Rejection Region): 검정통계량이 이 영역에 속하면 $H_0$을 기각하지 못합니다.

기각역은 유의수준($lpha$)에 따라 결정됩니다. $lpha = 0.05$인 양측 검정의 경우 임계값은 분포의 상위 2.5%와 하위 2.5%에 해당합니다.

------------------------------------------------------------------------

### 가설검정의 시각화 (Visualizing Hypothesis Testing)

그림 \@ref(fig:hypothesis-testing-distribution) 은 이러한 개념들을 종합적으로 보여줍니다. 중앙의 비기각역(파란색)은 선택된 $lpha$에서 $H_0$과 일치하는 검정통계량 값들을 포함하고, 양쪽 꼬리 영역(빨간색)은 기각으로 이어지는 값들을 모아 놓은 것입니다. 관측된 검정통계량(녹색 점)이 오른쪽 기각역 내에 위치하므로, $lpha = 0.05$에서 $H_0$을 기각합니다.

```{r hypothesis-testing-distribution, fig.cap="분포를 이용한 가설검정의 시각화", fig.alt="t-분포를 나타내는 종 모양 곡선을 보여주는 '분포를 이용한 가설검정' 차트. x축은 '검정통계량 (t-값)', y축은 '밀도'로 표시됨. 곡선은 세 영역으로 나뉨: 양쪽 꼬리의 붉은색 '기각역'과 중앙의 파란색 '비기각역'. 임계값은 -2.05와 2.0으로 표시됨. 2.5에 위치한 관측 검정통계량은 녹색 점으로 강조됨. p-값은 0.018로 표시됨."}
# 모수 설정
alpha <- 0.05  # 유의수준
df <- 29       # 자유도 (t-분포용)
t_critical <-
    qt(1 - alpha / 2, df)  # 양측 검정 임계값

# t-분포 값 생성
t_values <- seq(-4, 4, length.out = 1000)
density <- dt(t_values, df)

# 관측 검정통계량
t_obs <- 2.5  # 예시 관측 검정통계량

# t-분포 플롯
plot(
    t_values,
    density,
    type = "l",
    lwd = 2,
    col = "blue",
    main = "분포를 이용한 가설검정 (Hypothesis Testing with Distribution)",
    xlab = "검정통계량 (t-값)",
    ylab = "확률밀도",
    ylim = c(0, 0.4)
)

# 기각역 음영 처리
polygon(c(t_values[t_values <= -t_critical], -t_critical),
        c(density[t_values <= -t_critical], 0),
        col = "red",
        border = NA)
polygon(c(t_values[t_values >= t_critical], t_critical),
        c(density[t_values >= t_critical], 0),
        col = "red",
        border = NA)

# 관측 검정통계량 추가
points(
    t_obs,
    dt(t_obs, df),
    col = "green",
    pch = 19,
    cex = 1.5
)
text(
    t_obs,
    dt(t_obs, df) + 0.02,
    paste("Observed t:", round(t_obs, 2)),
    col = "green",
    pos = 3
)

# 임계값 강조선
abline(
    v = c(-t_critical, t_critical),
    col = "black",
    lty = 2
)
text(
    -t_critical,
    0.05,
    paste("Critical Value:", round(-t_critical, 2)),
    pos = 4,
    col = "black"
)
text(
    t_critical,
    0.05,
    paste("Critical Value:", round(t_critical, 2)),
    pos = 4,
    col = "black"
)

# p-값 계산
p_value <- 2 * (1 - pt(abs(t_obs), df))  # 양측 p-값
text(0,
     0.35,
     paste("P-value:", round(p_value, 4)),
     col = "blue",
     pos = 3)

# 영역 주석
text(-3,
     0.15,
     "기각역 (Rejection Region)",
     col = "red",
     pos = 3)
text(3, 0.15, "기각역 (Rejection Region)", col = "red", pos = 3)
text(0,
     0.05,
     "비기각역 (Non-Rejection Region)",
     col = "blue",
     pos = 3)

# 범례 추가
legend(
    "topright",
    legend = c("기각역", "임계값", "관측 검정통계량"),
    col = c("red", "black", "green"),
    lty = c(NA, 2, NA),
    pch = c(15, NA, 19),
    bty = "n"
)
```

------------------------------------------------------------------------

## 핵심 개념 및 정의 (Key Concepts and Definitions)

### 무작위 표본 (Random Sample)

크기 $n$의 무작위 표본(random sample)은 동일한 기저 모집단 분포로부터 독립적으로 추출된 $n$개의 관측치로 구성됩니다. 독립성(independence)은 어떤 관측치도 다른 관측치에 영향을 미치지 않음을 보장하며, 동일 분포(identical distribution)는 모든 관측치가 동일한 확률 법칙의 지배를 받는다는 것을 보장합니다 (i.i.d.).

### 표본통계량 (Sample Statistics)

#### 표본평균 (Sample Mean)

표본평균은 중심경향성(central tendency)의 측도입니다.

$$
ar{X} = rac{\sum_{i=1}^{n} X_i}{n}
$$

-   예시: 5명의 신장(cm)을 측정했다고 가정해 보겠습니다: $170, 165, 180, 175, 172$. 표본평균은 다음과 같습니다.

$$
ar{X} = rac{170 + 165 + 180 + 175 + 172}{5} = 172.4  	ext{ cm}.
$$

#### 표본중앙값 (Sample Median)

표본중앙값(sample median)은 순서대로 정렬된 데이터의 중앙 위치에 있는 값입니다.

$$
	ilde{x} = egin{cases}
	ext{중앙 관측값,} & n 	ext{이 홀수인 경우}, \
	ext{중앙 두 관측값의 평균,} & n 	ext{이 짝수인 경우}.
\end{cases}
$$

#### 표본분산 (Sample Variance)

표본분산은 데이터의 흩어짐(산포도)을 측정합니다.

$$
S^2 = rac{\sum_{i=1}^{n}(X_i - ar{X})^2}{n-1}
$$

#### 표본표준편차 (Sample Standard Deviation)

표본표준편차는 표본분산의 제곱근입니다.

$$
S = \sqrt{S^2}
$$

#### 표본비율 (Sample Proportions)

범주형 데이터에 사용됩니다.

$$
\hat{p} = rac{X}{n} = rac{	ext{성공 횟수}}{	ext{표본 크기}}
$$

#### 추정량 (Estimators)

-   점추정량(Point Estimator): 모집단 모수($	heta$)를 추정하는 데 사용되는 통계량($\hat{	heta}$).
-   점추정치(Point Estimate): 주어진 표본에 대해 $\hat{	heta}$를 계산했을 때 얻어지는 구체적인 수치.
-   불편추정량(Unbiased Estimator): $E(\hat{	heta}) = 	heta$를 만족하는 점추정량 $\hat{	heta}$.

불편추정량의 예시:

-   모집단 평균 $\mu$에 대한 $ar{X}$.

-   모집단 분산 $\sigma^2$에 대한 $S^2$.

-   모집단 비율 $p$에 대한 $\hat{p}$.

-   모집단 비율 차이 $p_1 - p_2$에 대한 $\widehat{p_1 - p_2}$.

-   모집단 평균 차이 $\mu_1 - \mu_2$에 대한 $ar{X_1} - ar{X_2}$.

**참고 (Note)**: $S^2$은 $\sigma^2$의 불편추정량이지만, $S$는 $\sigma$의 편향된(biased) 추정량입니다.

------------------------------------------------------------------------

### 표본평균의 분포 (Distribution of the Sample Mean)

표본평균 $ar{X}$의 표본분포(sampling distribution)는 다음에 따라 달라집니다.

1.  모집단 분포:
    -   만약 $X \sim N(\mu, \sigma^2)$이면, $ar{X} \sim N\left(\mu, rac{\sigma^2}{n}
ight)$입니다.
2.  중심극한정리 (Central Limit Theorem):
    -   $n$이 충분히 크면, 모집단 분포의 형태에 관계없이 $ar{X}$는 근사적으로 정규분포를 따릅니다.

#### 평균의 표준오차 (Standard Error of the Mean)

표준오차는 $ar{X}$의 변동성을 정량화합니다.

$$
\sigma_{ar{X}} = rac{\sigma}{\sqrt{n}}
$$

**예시**: $\sigma = 10$이고 $n = 25$라고 가정하면 다음과 같습니다. $$
  \sigma_{ar{X}} = rac{10}{\sqrt{25}} = 2.
  $$

표준오차가 작을수록 모집단 평균에 대한 추정이 더 정밀해집니다.

------------------------------------------------------------------------

## 단일 표본 추론 (One-Sample Inference)

### 단일 평균에 대한 추론 (For Single Mean)

다음과 같은 상황을 고려해 보겠습니다.

$$
Y_i \sim \text{i.i.d. } N(\mu, \sigma^2),
$$

여기서 i.i.d.는 "독립 동일 분포(independent and identically distributed)"를 의미합니다. 이 모델은 다음과 같이 표현할 수 있습니다.

$$
Y_i = \mu + \epsilon_i,
$$

여기서 각 항의 성질은 다음과 같습니다.

-   $\epsilon_i \sim^{\text{i.i.d.}} N(0, \sigma^2)$,
-   $E(Y_i) = \mu$,
-   $\text{Var}(Y_i) = \sigma^2$,
-   $\bar{y} \sim N(\mu, \sigma^2 / n)$.

$\sigma^2$이 표본분산 $s^2$으로 추정될 때, 표준화된 검정통계량은 자유도 $n-1$의 $t$-분포를 따릅니다.

$$
\frac{\bar{y} - \mu}{s / \sqrt{n}} \sim t_{n-1}.
$$

$\mu$에 대한 $100(1-\alpha)\%$ 신뢰구간은 다음과 같이 도출됩니다.

$$
1 - \alpha = P\left(-t_{\alpha/2;n-1} \leq \frac{\bar{y} - \mu}{s / \sqrt{n}} \leq t_{\alpha/2;n-1}\right),
$$

또는 동등하게 다음과 같이 표현됩니다.

$$
P\left(\bar{y} - t_{\alpha/2;n-1}\frac{s}{\sqrt{n}} \leq \mu \leq \bar{y} + t_{\alpha/2;n-1}\frac{s}{\sqrt{n}}\right).
$$

따라서 신뢰구간은 다음과 같이 표현됩니다.

$$
\bar{y} \pm t_{\alpha/2;n-1}\frac{s}{\sqrt{n}},
$$

여기서 $s / \sqrt{n}$은 $\bar{y}$의 표준오차입니다.

동일한 실험을 무수히 많이 반복한다면, 구축된 구간의 $100(1-\alpha)\%$가 참 모수 $\mu$를 포함하게 됩니다.

+-------------------------------------------------+---------------------------------------------------+-------------------------------------------------+-------------------------------------------------+
| 경우 (Case)                                     | $100(1-\alpha)\%$ 신뢰구간                        | 표본 크기 (신뢰수준 $\alpha$, 오차한계 $d$)     | 가설검정 검정통계량                             |
+=================================================+===================================================+=================================================+=================================================+
| $\sigma^2$ 알려짐, $X$ 정규분포 (또는 $n \geq 25$) | $\bar{X} \pm z_{\alpha/2}\frac{\sigma}{\sqrt{n}}$ | $n \approx \frac{z_{\alpha/2}^2 \sigma^2}{d^2}$ | $z = \frac{\bar{X} - \mu_0}{\sigma / \sqrt{n}}$ |
+-------------------------------------------------+---------------------------------------------------+-------------------------------------------------+-------------------------------------------------+
| $\sigma^2$ 미지, $X$ 정규분포 (또는 $n \geq 25$)   | $\bar{X} \pm t_{\alpha/2}\frac{s}{\sqrt{n}}$      | $n \approx \frac{z_{\alpha/2}^2 s^2}{d^2}$      | $t = \frac{\bar{X} - \mu_0}{s / \sqrt{n}}$      |
+-------------------------------------------------+---------------------------------------------------+-------------------------------------------------+-------------------------------------------------+

: 정규 평균 추론을 위한 신뢰구간, 표본 크기 및 검정통계량 (Confidence intervals, sample size, and test statistics for normal mean inference)

#### 가설검정에서의 검정력 (Power in Hypothesis Testing)

가설검정의 검정력($\pi(\mu)$, Power)은 귀무가설($H_0$)이 거짓일 때(즉, 대립가설 $H_A$가 참일 때) $H_0$을 올바르게 기각할 확률을 나타냅니다. 수식으로는 다음과 같이 표현됩니다.

$$ \begin{aligned} \text{검정력(Power)} &= \pi(\mu) = 1 - \beta \\ &= P(\text{검정이 } H_0\text{을 기각} |\mu) \\ &= P(\text{검정이 } H_0\text{을 기각} | H_A \text{가 참}), \end{aligned} $$

여기서 $\beta$는 제2종 오류를 범할 확률($H_0$이 거짓인데 기각하지 못할 확률)입니다.

이 확률을 계산하기 위해:

1.  **$H_0$ 하에서**: 검정통계량의 분포는 귀무 모수(예: $\mu_0$)를 중심으로 형성됩니다.

2.  **$H_A$ 하에서**: 검정통계량은 다르게 분포하며, $H_A$ 하의 참값(예: $\mu_1$)에 따라 중심이 이동(shift)합니다.

따라서 검정력을 평가하려면 대립가설 $H_A$ 하에서 검정통계량의 분포를 결정하는 것이 필수적입니다.

아래에서는 단측 및 양측 z-검정 모두에 대해 검정력을 유도합니다.

------------------------------------------------------------------------

##### 단측 z-검정 (One-Sided z-Test)

다음과 같은 가설을 고려해 보겠습니다.

$$ H_0: \mu \leq \mu_0 \quad \text{대} \quad H_A: \mu > \mu_0 $$

단측 z-검정의 검정력은 다음과 같이 유도됩니다.

1.  유의수준 $\alpha$에서 임계값을 $z_{\alpha}$라 할 때, $\bar{y} > \mu_0 + z_{\alpha} \frac{\sigma}{\sqrt{n}}$이면 $H_0$을 기각합니다.
2.  대립가설 하에서 $\bar{y}$의 분포는 평균이 $\mu$이고 표준편차가 $\frac{\sigma}{\sqrt{n}}$입니다.
3.  따라서 검정력은 다음과 같습니다.

$$
\begin{aligned} 
\pi(\mu) &= P\left(\bar{y} > \mu_0 + z_{\alpha} \frac{\sigma}{\sqrt{n}} \middle| \mu \right) \\ 
&= P\left(Z > z_{\alpha} + \frac{\mu_0 - \mu}{\sigma / \sqrt{n}} \middle| \mu \right), \quad \left(Z = \frac{\bar{y} - \mu}{\sigma / \sqrt{n}}\right) \\ 
&= 1 - \Phi\left(z_{\alpha} + \frac{(\mu_0 - \mu)\sqrt{n}}{\sigma}\right) \\ 
&= \Phi\left(-z_{\alpha} + \frac{(\mu - \mu_0)\sqrt{n}}{\sigma}\right).
\end{aligned}
$$

여기서 표준정규분포의 대칭성인 $1 - \Phi(x) = \Phi(-x)$를 이용했습니다.

처치를 받았을 때의 평균 반응 $\mu$가 처치를 받지 않았을 때의 평균 반응 $\mu_0$보다 높다는 점을 입증하고자 한다고 가정해 보겠습니다(즉, 처치 효과 $\delta = \mu - \mu_0$가 큼).

검정력은 $\mu - \mu_0$에 대한 증가함수이므로, $\mu = \mu_0 + \delta$에서 원하는 검정력 $1 - \beta$를 달성하는 표본 크기 $n$을 구하는 것으로 충분합니다. $\mu = \mu_0 + \delta$에서의 검정력은 다음과 같습니다.

$$
\pi(\mu_0 + \delta) = \Phi\left(-z_{\alpha} + \frac{\delta \sqrt{n}}{\sigma}\right) = 1 - \beta
$$

$\Phi(z_{\beta}) = 1 - \beta$가 주어졌을 때, 다음 관계가 성립합니다.

$$
-z_{\alpha} + \frac{\delta \sqrt{n}}{\sigma} = z_{\beta}
$$

이를 $n$에 대해 풀면 다음과 같은 표본 크기 공식을 얻습니다.

$$
n = \left(\frac{(z_{\alpha} + z_{\beta})\sigma}{\delta}\right)^2
$$

다음과 같은 경우에 더 큰 표본 크기가 필요합니다.

-   표본 변동성이 큰 경우 ($\sigma$가 큼).
-   유의수준 $\alpha$가 작은 경우 ($z_{\alpha}$가 큼).
-   원하는 검정력 $1 - \beta$가 큰 경우 ($z_{\beta}$가 큼).
-   효과의 크기가 작은 경우 ($\delta$가 작음).

실무에서는 $\delta$와 $\sigma$가 미지인 경우가 많습니다. $\sigma$를 추정하기 위해 다음과 같은 방법을 사용할 수 있습니다.

1.  선행 연구나 예비 연구(pilot study)를 활용합니다.
2.  이상치를 제외한 관측값의 예상 범위(range)를 기반으로 $\sigma$를 근사합니다. 정규분포 데이터의 경우 범위를 4로 나눈 값이 $\sigma$의 합리적인 추정치를 제공합니다.

이러한 고려사항을 통해 실무적인 표본 크기 제약과 균형을 맞추면서 의미 있는 효과를 탐지하기에 충분한 검정력을 확보할 수 있습니다.

##### 양측 z-검정 (Two-Sided z-Test)

양측 검정의 경우 가설은 다음과 같습니다.

$$
H_0: \mu = \mu_0 \quad \text{대} \quad H_A: \mu \neq \mu_0
$$

$\bar{y}$가 구간 $\mu_0 \pm z_{\alpha/2} \frac{\sigma}{\sqrt{n}}$의 바깥에 위치할 때 $H_0$을 기각합니다. 검정의 검정력은 다음과 같습니다.

$$
\begin{aligned} 
\pi(\mu) &= P\left(\bar{y} < \mu_0 - z_{\alpha/2} \frac{\sigma}{\sqrt{n}} \middle| \mu \right) + P\left(\bar{y} > \mu_0 + z_{\alpha/2} \frac{\sigma}{\sqrt{n}} \middle| \mu \right) \\ 
&= \Phi\left(-z_{\alpha/2} + \frac{(\mu - \mu_0)\sqrt{n}}{\sigma}\right) + \Phi\left(-z_{\alpha/2} - \frac{(\mu - \mu_0)\sqrt{n}}{\sigma}\right).
\end{aligned}
$$

처치 효과 $\delta = |\mu - \mu_0|$가 최소한 특정 값 이상일 때 $1-\beta$의 검정력을 보장하기 위해 $n$을 구합니다. 양측 검정의 검정력 함수는 $|\mu - \mu_0|$에 대해 증가하며 대칭이므로, $\mu = \mu_0 + \delta$일 때 검정력이 $1-\beta$가 되도록 $n$을 구하는 것으로 충분합니다. 결과는 다음과 같습니다.

$$
n = \left(\frac{(z_{\alpha/2} + z_{\beta}) \sigma}{\delta}\right)^2
$$

또는 신뢰구간 접근법을 사용하여 필요한 표본 크기를 결정할 수도 있습니다. 다음과 같은 형태의 $\alpha$-수준 양측 신뢰구간에 대해:

$$
\bar{y} \pm D
$$

여기서 $D = z_{\alpha/2} \frac{\sigma}{\sqrt{n}}$이며, 이를 $n$에 대해 풀면 다음과 같습니다.

$$
n = \left(\frac{z_{\alpha/2} \sigma}{D}\right)^2
$$

필요한 정밀도를 보장하기 위해 이 값은 가장 가까운 올림 정수로 반올림(올림)해야 합니다.

```{r}
# 난수 데이터 생성 및 95% 신뢰구간 계산
data <- rnorm(100) # 100개의 정규 난수 생성
t.test(data, conf.level = 0.95) # 95% 신뢰구간으로 t-검정 수행
```

$H_0: \mu \geq 30$ 대 $H_a: \mu < 30$과 같은 단측 가설검정의 경우:

```{r}
# 단측 t-검정 수행
t.test(data, mu = 30, alternative = "less")
```

$\sigma$가 미지인 경우 다음을 사용하여 추정할 수 있습니다.

1.  선행 연구 또는 예비 연구(pilot study).

2.  이상치를 제외한 관측값의 범위(range)를 4로 나눈 값(정규분포 데이터에 대한 합리적인 근사치 제공).

##### z-검정 요약 (z-Test Summary)

-   단측 검정의 경우:

$$ \pi(\mu) = \Phi\left(-z_{\alpha} + \frac{(\mu - \mu_0)\sqrt{n}}{\sigma}\right) $$

-   양측 검정의 경우:

$$ \pi(\mu) = \Phi\left(-z_{\alpha/2} + \frac{(\mu - \mu_0)\sqrt{n}}{\sigma}\right) + \Phi\left(-z_{\alpha/2} - \frac{(\mu - \mu_0)\sqrt{n}}{\sigma}\right) $$

**검정력에 영향을 미치는 요인 (Factors Affecting Power)**

-   **효과 크기** ($\mu - \mu_0$): $\mu$와 $\mu_0$ 사이의 차이가 클수록 검정력이 증가합니다.
-   **표본 크기** ($n$): $n$이 클수록 표준오차가 줄어들어 검정력이 증가합니다.
-   **분산** ($\sigma^2$): 분산이 작을수록 검정력이 증가합니다.
-   **유의수준** ($\alpha$): $\alpha$를 높이면(검정을 더 관대하게 만들면) $z_{\alpha}$를 통해 검정력이 증가합니다.

##### 단일 표본 t-검정 (One-Sample t-test)

가설검정에서 **t-검정**의 검정력을 계산하고 필요한 표본 크기를 결정하는 것은 **z-검정**보다 더 복잡합니다. 이러한 복잡성은 **스튜던트 t-분포**(Student's t-distribution)와 그 일반화된 형태인 **비중심 t-분포**(non-central t-distribution)가 관여하기 때문에 발생합니다.

단일 표본 t-검정의 검정력 함수는 다음과 같이 표현될 수 있습니다.

$$
\pi(\mu) = P\left(\frac{\bar{y} - \mu_0}{s / \sqrt{n}} > t_{n-1; \alpha} \mid \mu \right)
$$

여기서 각 기호의 정의는 다음과 같습니다.

-   $\mu_0$: 귀무가설 하의 가설적 모집단 평균,

-   $\bar{y}$: 표본평균,

-   $s$: 표본표준편차,

-   $n$: 표본 크기,

-   $t_{n-1; \alpha}$: 유의수준 $\alpha$에서 자유도 $n-1$을 갖는 스튜던트 t-분포의 임계 t-값.

$\mu > \mu_0$일 때(즉, $\mu - \mu_0 = \delta$), 확률변수

$$
T = \frac{\bar{y} - \mu_0}{s / \sqrt{n}}
$$

는 스튜던트 t-분포를 따르지 않습니다. 대신 다음을 갖는 **비중심 t-분포**(non-central t-distribution)를 따릅니다.

-   **비중심 모수**(non-centrality parameter) $\lambda = \delta \sqrt{n} / \sigma$ (단, $\sigma$는 모집단 표준편차),

-   자유도 $n-1$.

**검정력 함수의 주요 성질**

-   검정력 $\pi(\mu)$는 비중심 모수 $\lambda$에 대한 증가함수입니다.
-   $\delta = 0$일 때(즉, 귀무가설이 참일 때) 비중심 t-분포는 일반 스튜던트 t-분포로 단순화됩니다.

실무에서 검정력을 계산하려면 통상 수치적 절차(아래 참조)나 사전 계산된 차트가 필요합니다.

**t-검정을 위한 근사 표본 크기 조정 (Approximate Sample Size Adjustment for t-tests)**

연구를 계획할 때 연구자들은 종종 **z-검정**에 기반한 근사치로 시작하여 t-검정의 특성에 맞게 조정합니다. 절차는 다음과 같습니다.

1\. z-검정에 대한 표본 크기로 시작

양측 검정의 경우: $$
n_z = \frac{\left(z_{\alpha/2} + z_\beta\right)^2 \sigma^2}{\delta^2}
$$ 여기서:

-   $z_{\alpha/2}$는 양측 검정에 대한 표준정규분포의 임계값,

-   $z_\beta$는 원하는 검정력 $1 - \beta$에 대응하는 값,

-   $\delta$는 효과 크기 $\mu - \mu_0$,

-   $\sigma$는 모집단 표준편차입니다.

2\. t-분포에 맞게 조정

$v = n - 1$이라 할 때($n$은 z-검정에서 도출된 표본 크기), 양측 t-검정의 근사 표본 크기는 다음과 같습니다.

$$
n^* = \frac{\left(t_{v; \alpha/2} + t_{v; \beta}\right)^2 \sigma^2}{\delta^2}
$$

여기서:

-   $t_{v; \alpha/2}$ 및 $t_{v; \beta}$는 각각 유의수준 $\alpha$ 및 원하는 검정력에 대한 스튜던트 t-분포의 임계값입니다.

-   $v$가 $n^*$에 의존하므로, 이 과정은 반복적인 미세 조정(iterative refinement)이 필요할 수 있습니다.

참고사항:

1.  **근사치**: 위의 공식들은 직관적인 출발점을 제공하지만 정확한 수치적 해법을 기반으로 조정한 값이 필요할 수 있습니다.
2.  **인사이트**: 검정력은 다음에 대한 증가함수입니다:
    -   효과 크기 $\delta$,
    -   표본 크기 $n$,
    -   그리고 모집단 변동성 $\sigma$에 대해서는 감소함수입니다.

```{r}
# 예제: 단일 표본 t-검정의 검정력 계산
library(pwr)

# 모수 설정
effect_size <- 0.5  # 코헨의 d (Cohen's d)
alpha <- 0.05       # 유의수준
power <- 0.8        # 목표 검정력

# 표본 크기 계산
sample_size <-
    pwr.t.test(
        d = effect_size,
        sig.level = alpha,
        power = power,
        type = "one.sample"
    )$n

# 결과 출력
cat("단일 표본 t-검정에 필요한 표본 크기:",
    ceiling(sample_size),
    "\n")

# 주어진 표본 크기에 대한 검정력 계산
calculated_power <-
    pwr.t.test(
        n = ceiling(sample_size),
        d = effect_size,
        sig.level = alpha,
        type = "one.sample"
    )$power
cat("계산된 표본 크기로 달성된 검정력:",
    calculated_power,
    "\n")
```

### 독립표본 평균 차이에 대한 추론 (For Difference of Means, Independent Samples)

+-------------------------------------------------------+----------------------------------------------------------------------------------------------+---------------------------------------------------------------------------------------------------------+--------------------------------------------------------------------------------------------------------------------------------------------------------+
| 구분                                                  | $100(1-\alpha)\%$ 신뢰구간                                                                   | 가설검정 검정통계량                                                                                     | 비고                                                                                                                                                   |
+=======================================================+==============================================================================================+=========================================================================================================+========================================================================================================================================================+
| $\sigma^2$ 알려진 경우                                | $\bar{X}_1 - \bar{X}_2 \pm z_{\alpha/2}\sqrt{\frac{\sigma^2_1}{n_1}+\frac{\sigma^2_2}{n_2}}$ | $z= \frac{(\bar{X}_1-\bar{X}_2)-(\mu_1-\mu_2)_0}{\sqrt{\frac{\sigma^2_1}{n_1}+\frac{\sigma^2_2}{n_2}}}$ |                                                                                                                                                        |
+-------------------------------------------------------+----------------------------------------------------------------------------------------------+---------------------------------------------------------------------------------------------------------+--------------------------------------------------------------------------------------------------------------------------------------------------------+
| $\sigma^2$ 미지, 등분산 가정 (Variances Assumed EQUAL)   | $\bar{X}_1 - \bar{X}_2 \pm t_{\alpha/2}\sqrt{s^2_p(\frac{1}{n_1}+\frac{1}{n_2})}$            | $t = \frac{(\bar{X}_1-\bar{X}_2)-(\mu_1-\mu_2)_0}{\sqrt{s^2_p(\frac{1}{n_1}+\frac{1}{n_2})}}$           | 통합분산: $s_p^2 = \frac{(n_1 -1)s^2_1 + (n_2-1)s^2_2}{n_1 + n_2 -2}$, 자유도: $\gamma = n_1 + n_2 -2$                                                  |
+-------------------------------------------------------+----------------------------------------------------------------------------------------------+---------------------------------------------------------------------------------------------------------+--------------------------------------------------------------------------------------------------------------------------------------------------------+
| $\sigma^2$ 미지, 이분산 가정 (Variances Assumed UNEQUAL) | $\bar{X}_1 - \bar{X}_2 \pm t_{\alpha/2}\sqrt{(\frac{s^2_1}{n_1}+\frac{s^2_2}{n_2})}$         | $t = \frac{(\bar{X}_1-\bar{X}_2)-(\mu_1-\mu_2)_0}{\sqrt{(\frac{s^2_1}{n_1}+\frac{s^2_2}{n_2})}}$        | 자유도: $\gamma = \frac{(\frac{s_1^2}{n_1}+\frac{s^2_2}{n_2})^2}{\frac{(\frac{s_1^2}{n_1})^2}{n_1-1}+\frac{(\frac{s_2^2}{n_2})^2}{n_2-1}}$           |
+-------------------------------------------------------+----------------------------------------------------------------------------------------------+---------------------------------------------------------------------------------------------------------+--------------------------------------------------------------------------------------------------------------------------------------------------------+

: 다양한 분산 가정 하에서의 두 평균 차이에 대한 추론 (Inference for the difference between two means under various variance assumptions)

### 대응표본 평균 차이에 대한 추론 (For Difference of Means, Paired Samples)

+---------------------------+------------------------------------------------+
| 지표 (Metric)             | 공식 (Formula)                                 |
+===========================+================================================+
| 신뢰구간                  | $\bar{D} \pm t_{\alpha/2}\frac{s_d}{\sqrt{n}}$ |
+---------------------------+------------------------------------------------+
| 가설검정 검정통계량       | $t = \frac{\bar{D} - D_0}{s_d / \sqrt{n}}$     |
+---------------------------+------------------------------------------------+

: 대응표본 평균 차이의 신뢰구간 및 검정통계량 (Confidence interval and test statistic for paired sample mean difference)

### 두 비율 차이에 대한 추론 (For Difference of Two Proportions)

두 표본비율 차이의 평균은 다음과 같이 주어집니다.

$$
\hat{p_1} - \hat{p_2}
$$

비율 차이의 분산은 다음과 같습니다.

$$
\frac{p_1(1-p_1)}{n_1} + \frac{p_2(1-p_2)}{n_2}
$$

비율 차이에 대한 $100(1-\alpha)\%$ 신뢰구간은 다음과 같이 계산됩니다.

$$
\hat{p_1} - \hat{p_2} \pm z_{\alpha/2} \sqrt{\frac{p_1(1-p_1)}{n_1} + \frac{p_2(1-p_2)}{n_2}}
$$

여기서 각 기호의 정의는 다음과 같습니다.

-   $z_{\alpha/2}$: 표준정규분포의 임계값.

-   $\hat{p_1}$, $\hat{p_2}$: 표본비율.

-   $n_1$, $n_2$: 표본 크기.

**목표 신뢰수준 및 오차한계를 위한 표본 크기**

주어진 신뢰수준에서 오차한계 $d$를 달성하기 위해 필요한 표본 크기는 다음과 같이 추정할 수 있습니다.

1.  **$\hat{p_1}$과 $\hat{p_2}$의 사전 추정치가 있는 경우**: $$
    n \approx \frac{z_{\alpha/2}^2 \left[p_1(1-p_1) + p_2(1-p_2)\right]}{d^2}
    $$

2.  **사전 추정치가 없는 경우** (최대 변동성 가정, $\hat{p} = 0.5$): $$
    n \approx \frac{z_{\alpha/2}^2}{2d^2}
    $$

**비율 차이에 대한 가설검정**

가설검정을 위한 검정통계량은 귀무가설에 따라 달라집니다.

1.  **$(p_1 - p_2) \neq 0$인 경우**: $$
    z = \frac{(\hat{p_1} - \hat{p_2}) - (p_1 - p_2)_0}{\sqrt{\frac{p_1(1-p_1)}{n_1} + \frac{p_2(1-p_2)}{n_2}}}
    $$

2.  **$(p_1 - p_2)_0 = 0$인 경우** (비율의 동일성 검정): $$
    z = \frac{\hat{p_1} - \hat{p_2}}{\sqrt{\hat{p}(1-\hat{p}) \left(\frac{1}{n_1} + \frac{1}{n_2}\right)}}
    $$

여기서 $\hat{p}$는 통합 표본비율(pooled sample proportion)입니다.

$$
\hat{p} = \frac{x_1 + x_2}{n_1 + n_2} = \frac{n_1\hat{p_1} + n_2\hat{p_2}}{n_1 + n_2}
$$

------------------------------------------------------------------------

### 단일 비율에 대한 추론 (For Single Proportion)

모집단 비율 $p$에 대한 $100(1-\alpha)\%$ 신뢰구간은 다음과 같습니다.

$$
\hat{p} \pm z_{\alpha/2} \sqrt{\frac{\hat{p}(1-\hat{p})}{n}}
$$

#### 표본 크기 결정 (Sample Size Determination)

-   **사전 추정치($\hat{p}$)가 있는 경우**: $$
    n \approx \frac{z_{\alpha/2}^2 \hat{p}(1-\hat{p})}{d^2}
    $$

-   사전 추정치가 없는 경우: $$
    n \approx \frac{z_{\alpha/2}^2}{4d^2}
    $$

$H_0: p = p_0$ 검정을 위한 검정통계량은 다음과 같습니다.

$$
z = \frac{\hat{p} - p_0}{\sqrt{\frac{p_0(1-p_0)}{n}}}
$$

------------------------------------------------------------------------

### 단일 분산에 대한 추론 (For Single Variance)

$n$개의 관측치로 계산된 표본분산 $s^2$에 대해, 모집단 분산 $\sigma^2$의 $100(1-\alpha)\%$ 신뢰구간은 다음과 같습니다.

$$
\begin{aligned}
1 - \alpha &= P( \chi_{1-\alpha/2;n-1}^2 \le (n-1)s^2/\sigma^2 \le \chi_{\alpha/2;n-1}^2)\\
&=P\left(\frac{(n-1)s^2}{\chi^2_{\alpha/2; n-1}} \leq \sigma^2 \leq \frac{(n-1)s^2}{\chi^2_{1-\alpha/2; n-1}}\right)
\end{aligned}
$$

동등하게 신뢰구간은 다음과 같이 쓸 수 있습니다.

$$
\left(\frac{(n-1)s^2}{\chi^2_{\alpha/2}}, \frac{(n-1)s^2}{\chi^2_{1-\alpha/2}}\right)
$$

$\sigma$에 대한 신뢰한계를 구하려면 구간 경계값의 제곱근을 계산합니다.

$$
\sigma\text{에 대한 신뢰구간}: \quad \left(\sqrt{\frac{(n-1)s^2}{\chi^2_{\alpha/2}}}, \sqrt{\frac{(n-1)s^2}{\chi^2_{1-\alpha/2}}}\right)
$$

**분산에 대한 가설검정**

모집단 분산의 귀무가설($\sigma^2_0$)을 검정하기 위한 검정통계량은 다음과 같습니다.

$$
\chi^2 = \frac{(n-1)s^2}{\sigma^2_0}
$$

이 검정통계량은 귀무가설 하에서 자유도 $n-1$의 카이제곱 분포를 따릅니다.

### 비모수 검정 (Non-parametric Tests)

+---------------------------------------------------------------+------------------------------+--------------------------------+
| **방법 (Method)**                                             | **목적 (Purpose)**           | **가정 (Assumptions)**         |
+===============================================================+==============================+================================+
| [부호 검정 (Sign Test)]                                       | 중앙값 검정                  | 없음 (순위 데이터로 충분)      |
+---------------------------------------------------------------+------------------------------+--------------------------------+
| [윌콕슨 부호 순위 검정 (Wilcoxon Signed Rank Test)]            | 특정 값 중심의 대칭성 검정   | 분포의 대칭성                  |
+---------------------------------------------------------------+------------------------------+--------------------------------+
| [발트-볼포위츠 런 검정 (Wald-Wolfowitz Runs Test)]             | 무작위성 검정                | 독립적 관측치                  |
+---------------------------------------------------------------+------------------------------+--------------------------------+
| [분위수 (또는 백분위수) 검정](#quantile-or-percentile-test)   | 특정 분위수 검정             | 없음 (순위 데이터로 충분)      |
+---------------------------------------------------------------+------------------------------+--------------------------------+

: 중앙값, 분위수 및 무작위성에 대한 비모수 검정과 가정 (Nonparametric tests for medians, quantiles, and randomness with assumptions)

#### 부호 검정 (Sign Test)

**부호 검정**(Sign Test)은 데이터의 특정 분포를 가정하지 않고 모집단의 중앙값 $\mu_{(0.5)}$에 대한 가설을 검정하는 데 사용됩니다. 이 검정은 표본 크기가 작거나 정규성 가정이 충족되지 않을 때 이상적입니다.

모집단 중앙값을 검정하기 위해 다음 가설을 고려합니다.

-   귀무가설: $H_0: \mu_{(0.5)} = 0$
-   대립가설: $H_a: \mu_{(0.5)} > 0$ (단측 검정)

수행 단계:

1.  **양의 편차와 음의 편차 개수 계산**:

    -   0보다 큰 관측치($y_i$)의 개수 계산: $s_+$ (양의 부호 개수).
    -   0보다 작은 관측치의 개수 계산: $s_-$ (음의 부호 개수).
    -   $s_- = n - s_+$.

2.  **의사결정 규칙 (Decision Rule)**:

    -   $s_+$가 크면(동등하게 $s_-$가 작으면) $H_0$을 기각합니다.
    -   $s_+$가 얼마나 커야 하는지 결정하기 위해 $H_0$ 하에서의 $S_+$ 분포를 사용하며, 이는 $p = 0.5$인 **이항분포**(Binomial)를 따릅니다.

3.  **귀무분포 (Null Distribution)**:\
    $H_0$ 하에서 $S_+$는 다음을 따릅니다. $$
    S_+ \sim \text{Binomial}(n, p = 0.5)
    $$

4.  임계값 (Critical Value):\
    다음의 경우 $H_0$을 기각합니다. $$
    s_+ \ge b_{n,\alpha}
    $$ 여기서 $b_{n,\alpha}$는 이항분포의 상위 $\alpha$ 임계값입니다.

5.  p-값 계산 (p-value Calculation):\
    관측된 (단측) $s_+$에 대한 p-값을 다음과 같이 계산합니다. $$
    \text{p-value} = P(S \ge s_+) = \sum_{i=s_+}^{n} \binom{n}{i} \left(\frac{1}{2}\right)^n
    $$

    또는 다음과 같이 계산할 수 있습니다. $$
    P(S \le s_-) = \sum_{i=0}^{s_-} \binom{n}{i} \left(\frac{1}{2}\right)^n
    $$

------------------------------------------------------------------------

**대표본 정규 근사 (Large Sample Normal Approximation)**

$n$이 큰 경우 이항 검정에 정규 근사를 사용합니다. 다음의 경우 $H_0$을 기각합니다. $$
s_+ \ge \frac{n}{2} + \frac{1}{2} + z_{\alpha} \sqrt{\frac{n}{4}}
$$ 여기서 $z_\alpha$는 단측 검정의 임계값입니다.

양측 검정의 경우 $s_+$와 $s_-$의 최댓값 또는 최솟값을 사용합니다.

-   검정통계량: $s_{\text{max}} = \max(s_+, s_-)$ 또는 $s_{\text{min}} = \min(s_+, s_-)$

-   p-값이 $\alpha$보다 작으면 $H_0$을 기각하며, p-값은 다음과 같습니다. $$
    p\text{-value} = 2 \sum_{i=s_{\text{max}}}^{n} \binom{n}{i} \left(\frac{1}{2}\right)^n = 2 \sum_{i = 0}^{s_{min}} \binom{n}{i} \left( \frac{1}{2} \right)^n
    $$

이는 $s_{max} \ge b_{n,\alpha/2}$일 때 $H_0$을 기각하는 것과 동등합니다.

$n$이 큰 경우 정규 근사는 다음 통계량을 사용합니다. $$
z = \frac{s_{\text{max}} - \frac{n}{2} - \frac{1}{2}}{\sqrt{\frac{n}{4}}}
$$\
$z \ge z_{\alpha/2}$이면 유의수준 $\alpha$에서 $H_0$을 기각합니다.

데이터에서 0을 처리하는 것은 부호 검정에서 흔히 발생하는 문제입니다.

1.  **무작위 배정 (Random Assignment)**: 0을 $s_+$ 또는 $s_-$에 무작위로 배정합니다(연구자에 따라 서로 다른 결과가 나올 수 있음).
2.  **분수 배정 (Fractional Assignment)**: 각 0을 $s_+$와 $s_-$ 양쪽에 $0.5$로 계산합니다(하지만 이후 이항분포를 그대로 적용할 수 없음).
3.  **0 제외 (Ignore Zeros)**: 0을 데이터에서 제외합니다. 단, 이는 표본 크기와 검정력을 감소시킵니다.

```{r}
# 예제 데이터
data <- c(0.76, 0.82, 0.80, 0.79, 1.06, 0.83, -0.43, -0.34, 3.34, 2.33)

# 양의 부호 개수 계산
s_plus <- sum(data > 0)

# 0을 제외한 표본 크기
n <- length(data)

# 단측 이항 검정 수행
binom.test(s_plus, n, p = 0.5, alternative = "greater")
```

#### 윌콕슨 부호 순위 검정 (Wilcoxon Signed Rank Test)

**윌콕슨 부호 순위 검정**(Wilcoxon Signed Rank Test)은 귀무가설 값(예: 0)으로부터의 편차 방향뿐만 아니라 크기(magnitude)까지 고려하므로 [부호 검정]보다 개선된 방법입니다. 그러나 부호 검정과 달리 데이터가 중앙값을 중심으로 대칭적으로 분포한다는 가정이 필요합니다.

다음 가설을 검정합니다.

$$
\begin{aligned}
H_0: \mu_{(0.5)} &= 0\\
H_a: \mu_{(0.5)} &> 0
\end{aligned}
$$

본 예제는 데이터에 동순위(ties)나 중복 관측치가 없다고 가정합니다.

##### 부호 순위 검정 절차 (Procedure for the Signed Rank Test)

1.  **절댓값에 순위 부여**:
    -   관측치 $y_i$의 절댓값을 기준으로 순위를 부여합니다.
    -   $r_i$를 $y_i$의 순위라고 합니다.
    -   동순위가 없으므로 순위 $r_i$는 고유하게 결정되며 $1, 2, \dots, n$의 순열을 이룹니다.
2.  **$w_+$와 $w_-$ 계산**:
    -   $w_+$는 $y_i$가 양수인 값들에 대응하는 순위들의 합입니다.
    -   $w_-$는 $y_i$가 음수인 값들에 대응하는 순위들의 합입니다.
    -   정의에 따라 다음이 성립합니다. $$
        w_+ + w_- = \sum_{i=1}^n r_i = \frac{n(n+1)}{2}
        $$
3.  의사결정 규칙 (Decision Rule): 
    -   $w_+$가 크면(동등하게 $w_-$가 작으면) $H_0$을 기각합니다.

------------------------------------------------------------------------

**$W_+$의 귀무분포 (Null Distribution of $W_+$)**

귀무가설 하에서 $W_+$와 $W_-$의 분포는 동일하며 대칭적입니다. 단측 검정의 p-값은 다음과 같습니다.

$$
\text{p-value} = P(W \ge w_+) = P(W \le w_-)
$$

$\alpha$-수준 검정은 $w_+ \ge w_{n,\alpha}$일 때 $H_0$을 기각하며, 여기서 $w_{n,\alpha}$는 $W_+$의 귀무분포 표에서 얻은 임계값입니다.

양측 검정의 경우 다음을 사용합니다.

$$
p\text{-value} = 2P(W \ge w_{max}) = 2P(W \le w_{min})
$$

------------------------------------------------------------------------

**대표본 정규 근사 (Normal Approximation for Large Samples)**

$n$이 큰 경우 $W_+$의 귀무분포는 정규분포로 근사될 수 있습니다.

$$
z = \frac{w_+ - \frac{n(n+1)}{4} - \frac{1}{2}}{\sqrt{\frac{n(n+1)(2n+1)}{24}}}
$$

다음 조건일 때 $\alpha$ 수준에서 $H_0$을 기각합니다.

$$
w_+ \ge \frac{n(n+1)}{4} + \frac{1}{2} + z_{\alpha} \sqrt{\frac{n(n+1)(2n+1)}{24}} \approx w_{n,\alpha}
$$

양측 검정의 경우 의사결정 규칙은 $w_+$와 $w_-$의 최댓값 또는 최솟값을 사용합니다.

-   $w_{max} = \max(w_+, w_-)$

-   $w_{min} = \min(w_+, w_-)$

p-값은 다음과 같이 계산됩니다.

$$
p\text{-value} = 2P(W \ge w_{max}) = 2P(W \le w_{min})
$$

------------------------------------------------------------------------

**동순위 처리 (Handling Tied Ranks)**

일부 관측치 $|y_i|$의 절댓값이 동일한 경우(동순위), 동순위를 갖는 모든 값에 평균 순위(또는 "midrank")를 부여합니다. 예를 들면 다음과 같습니다.

-   $y_1 = -1$, $y_2 = 3$, $y_3 = -3$, $y_4 = 5$라고 가정해 보겠습니다.
-   $|y_i|$에 대한 순위는 다음과 같습니다.
    -   $|y_1| = 1$: $r_1 = 1$
    -   $|y_2| = |y_3| = 3$: $r_2 = r_3 = \frac{2+3}{2} = 2.5$
    -   $|y_4| = 5$: $r_4 = 4$

```{r}
# 예제 데이터
data <- c(0.76, 0.82, 0.80, 0.79, 1.06, 0.83, -0.43, -0.34, 3.34, 2.33)

# 윌콕슨 부호 순위 검정 수행 (정확 검정)
wilcox_exact <- wilcox.test(data, exact = TRUE)

# 결과 출력
wilcox_exact
```

대표본의 경우 `exact = FALSE`로 설정하여 정규 근사를 사용할 수 있습니다.

```{r}
# 윌콕슨 부호 순위 검정 수행 (정규 근사)
wilcox_normal <- wilcox.test(data, exact = FALSE)

# 결과 출력
wilcox_normal
```

#### 발트-볼포위츠 런 검정 (Wald-Wolfowitz Runs Test)

**런 검정**(Runs Test)은 수열의 무작위성(randomness)을 조사하기 위해 사용되는 비모수 검정입니다. 구체적으로 수열에서 관측치의 순서가 무작위인지를 검정합니다. 이 검정은 추세(trend), 군집화(clustering), 주기성(periodicity)과 같은 비무작위 패턴을 감지하는 데 유용합니다.

런 검정의 가설은 다음과 같습니다.

-   귀무가설: $H_0$: 수열이 무작위적이다.
-   대립가설: $H_a$: 수열이 무작위적이지 않다.

**런**(run)은 동일한 유형의 연속된 관측치 수열을 의미합니다. 예를 들어 이진 수열 `+ + - - + - + +`에는 `++`, `--`, `+`, `-`, `++`의 **5개 런**이 존재합니다.

런은 다음과 같은 분류 기준에 따라 구성될 수 있습니다.

-   양수 대 음수 값

-   중앙값 초과 대 미만

-   이진 결과에서의 성공 대 실패

**검정통계량**

1.  **런의 개수** ($R$):\
    수열에서 실제로 관측된 런의 총 개수입니다.

2.  **기대 런 개수** ($E[R]$):\
    무작위성의 귀무가설 하에서 기대되는 런의 개수는 다음과 같습니다. $$
    E[R] = \frac{2 n_1 n_2}{n_1 + n_2} + 1
    $$ 여기서:

    -   $n_1$: 첫 번째 범주의 관측치 수 (예: 양수).
    -   $n_2$: 두 번째 범주의 관측치 수 (예: 음수).
    -   $n = n_1 + n_2$: 총 관측치 수.

3.  **런의 분산** ($\text{Var}[R]$):\
    런 개수의 분산은 다음과 같이 주어집니다. $$
    \text{Var}[R] = \frac{2 n_1 n_2 (2 n_1 n_2 - n)}{n^2 (n - 1)}
    $$

4.  **표준화된 검정통계량** ($z$):\
    대표본($n \geq 20$)의 경우 검정통계량은 근사적으로 정규분포를 따릅니다. $$
    z = \frac{R - E[R]}{\sqrt{\text{Var}[R]}}
    $$

**의사결정 규칙 (Decision Rule)**

-   $z$-값을 계산하여 표준정규분포의 임계값과 비교합니다.
-   유의수준 $\alpha$에 대해:
    -   $|z| \ge z_{\alpha/2}$이면 $H_0$을 기각합니다 (양측 검정).
    -   단측 검정의 경우 $z \ge z_\alpha$ 또는 $z \le -z_\alpha$이면 $H_0$을 기각합니다.

런 검정 수행 단계:

1.  데이터를 두 집단으로 분류합니다(예: 중앙값 초과/미만, 양수/음수).
2.  총 런의 개수($R$)를 셉니다.
3.  $n_1$과 $n_2$를 기반으로 $E[R]$과 $\text{Var}[R]$을 계산합니다.
4.  관측된 런 개수에 대한 $z$-값을 계산합니다.
5.  $z$-값을 임계값과 비교하여 $H_0$ 기각 여부를 결정합니다.

중앙값 초과 및 미만 값을 기준으로 검정을 수행하는 수치형 데이터셋의 예:

```{r}
# 예제 데이터셋
data <- c(1.2, -0.5, 3.4, -1.1, 2.8, -0.8, 4.5, 0.7)

library(randtests)
# 런 검정 수행 (중앙값 기준)
runs.test(data)
```

`runs.test` 함수의 출력 결과는 다음을 포함합니다.

-   Observed Runs: 수열에서 실제 관측된 런의 개수.

-   Expected Runs: $H_0$ 하에서 기대되는 런의 개수.

-   p-value: $H_0$ 하에서 관측된 런 개수만큼 극단적인 값을 관측할 확률.

-   p-값이 $\alpha$보다 작으면 $H_0$을 기각하고 수열이 무작위가 아니라고 결론짓습니다.

##### 런 검정의 한계 (Limitations of the Runs Test)

-   관측치들이 서로 독립적이라는 가정이 필요합니다.

-   표본 크기가 작은 경우 검정력이 제한될 수 있습니다.

-   동순위 값은 사전 정의된 규칙(예: 한 그룹에 포함하거나 제외)에 따라 처리해야 합니다.

#### 분위수 (또는 백분위수) 검정 (Quantile (or Percentile) Test) {#quantile-or-percentile-test}

**분위수 검정**(Quantile Test, 백분위수 검정)은 특정 분위수 이하에 속하는 관측치의 비율이 귀무가설 하에서 기대되는 비율과 일치하는지를 평가하는 비모수 검정입니다. 이 검정은 특정 분위수(예: 중앙값 또는 백분위수)가 관심 대상일 때 데이터의 분포를 평가하는 데 유용합니다.

지정된 분위수 $q$ 미만에 위치하는 데이터의 실제 비율이 주어진 확률 $p$와 일치하는지 검정하고자 한다고 가정해 보겠습니다. 가설은 다음과 같습니다.

-   귀무가설: $H_0$: 실제 비율이 $p$와 같다.
-   대립가설: $H_a$: 실제 비율이 $p$와 같지 않다(양측), $p$보다 크다(우측 꼬리), 또는 $p$보다 작다(좌측 꼬리).

**검정통계량**

검정통계량은 지정된 분위수 이하의 데이터 포인트 관측 개수를 기반으로 합니다.

1.  **관측 개수** ($k$):\
    $y_i \leq q$를 만족하는 데이터 포인트 $y_i$의 개수.

2.  **기대 개수** ($E[k]$):\
    $H_0$ 하에서 분위수 $q$ 이하에 위치할 것으로 기대되는 관측치 수: $$
    E[k] = n \cdot p
    $$

3.  **분산**:\
    이항분포 하에서 분산은 다음과 같습니다. $$
    \text{Var}[k] = n \cdot p \cdot (1 - p)
    $$

4.  **표준화된 검정통계량** ($z$):\
    대표본 $n$의 경우 검정통계량은 근사적으로 정규분포를 따릅니다. $$
    z = \frac{k - E[k]}{\sqrt{\text{Var}[k]}} = \frac{k - n \cdot p}{\sqrt{n \cdot p \cdot (1 - p)}}
    $$

**의사결정 규칙 (Decision Rule)**

1.  관측 개수에 대한 $z$-값을 계산합니다.
2.  $z$-값을 표준정규분포의 임계값과 비교합니다.
    -   양측 검정의 경우 $|z| \geq z_{\alpha/2}$이면 $H_0$을 기각합니다.
    -   단측 검정의 경우 $z \geq z_\alpha$(우측 꼬리) 또는 $z \leq -z_\alpha$(좌측 꼬리)이면 $H_0$을 기각합니다.

또는 p-값을 계산하여 p-값 $\leq \alpha$이면 $H_0$을 기각합니다.

50번째 백분위수(중앙값) 이하에 속하는 관측치의 비율이 기대값 $p = 0.5$와 일치하는지 검정하는 예제:

```{r}
# 예제 데이터
data <- c(12, 15, 14, 10, 13, 11, 14, 16, 15, 13)

# 검정할 분위수 정의
quantile_value <- quantile(data, 0.5) # 중앙값
p <- 0.5                             # H0 하의 비율

# 분위수 이하의 관측값 개수 카운트
k <- sum(data <= quantile_value)

# 표본 크기
n <- length(data)

# H0 하의 기대 개수
expected_count <- n * p

# 분산
variance <- n * p * (1 - p)

# 검정통계량 (z-값)
z <- (k - expected_count) / sqrt(variance)

# 양측 검정 p-값 계산
p_value <- 2 * (1 - pnorm(abs(z)))

# 결과 출력
list(
  quantile_value = quantile_value,
  observed_count = k,
  expected_count = expected_count,
  z_value = z,
  p_value = p_value
)
```

단측 검정의 경우(예: 비율이 $p$보다 큰지 검정):

```{r}
# 단측 p-값 계산
p_value_one_sided <- 1 - pnorm(z)

# 단측 p-값 출력
p_value_one_sided
```

##### 결과 해석 (Interpretation of Results)

-   **p-값**: p-값이 $\alpha$보다 작으면 $H_0$을 기각하고 분위수 이하 관측치의 비율이 $p$에서 유의미하게 벗어났다고 결론짓습니다.

-   **분위수 검정통계량 ($z$)**: $z$-값은 관측된 개수가 귀무가설 하의 기대 개수로부터 몇 표준편차만큼 떨어져 있는지를 나타냅니다. 큰 양수 또는 음수의 $z$ 값은 비무작위적 편차를 시사합니다.

##### 검정의 가정 (Assumptions of the Test)

1.  관측치들이 서로 독립적입니다.

2.  이항분포에 대한 정규 근사가 유효할 만큼 표본 크기가 충분히 큽니다($n \cdot p \geq 5$ 및 $n \cdot (1 - p) \geq 5$).

##### 검정의 한계 (Limitations of the Test)

-   표본 크기가 작은 경우 정규 근사가 성립하지 않을 수 있습니다. 이러한 경우에는 정확 이항 검정(exact binomial test)이 더 적절합니다.

-   사용된 분위수(예: 중앙값)가 데이터로부터 명확하게 정의되고 올바르게 계산되었다고 가정합니다.

------------------------------------------------------------------------

## 두 표본 추론 (Two-Sample Inference)

### 평균에 대한 추론 (For Means)

다음과 같은 두 개의 관측치 집합이 있다고 가정해 보겠습니다.

-   $y_1, \dots, y_{n_y}$
-   $x_1, \dots, x_{n_x}$

이는 각각 평균이 $\mu_y, \mu_x$이고 분산이 $\sigma_y^2, \sigma_x^2$인 서로 독립인 두 모집단으로부터 추출된 무작위 표본입니다. 우리의 목표는 $\mu_y$와 $\mu_x$를 비교하거나 $\sigma_y^2 = \sigma_x^2$인지 검정하는 것입니다.

------------------------------------------------------------------------

#### 대표본 검정 (Large Sample Tests)

$n_y$와 $n_x$가 충분히 큰 경우($\geq 30$), 중심극한정리(Central Limit Theorem)에 의해 다음 가정을 설정할 수 있습니다.

-   **기댓값**: $$
    E(\bar{y} - \bar{x}) = \mu_y - \mu_x
    $$
-   **분산**: $$
    \text{Var}(\bar{y} - \bar{x}) = \frac{\sigma_y^2}{n_y} + \frac{\sigma_x^2}{n_x}
    $$

검정통계량은 다음과 같습니다.

$$
Z = \frac{\bar{y} - \bar{x} - (\mu_y - \mu_x)}{\sqrt{\frac{\sigma_y^2}{n_y} + \frac{\sigma_x^2}{n_x}}} \sim N(0,1)
$$

대표본의 경우 미지의 분산을 불편추정량인 $s_y^2$과 $s_x^2$으로 대체하더라도 동일한 점근적 정규분포를 따릅니다.

**신뢰구간**

$\mu_y - \mu_x$에 대한 근사적 $100(1-\alpha)\%$ 신뢰구간은 다음과 같습니다.

$$
\bar{y} - \bar{x} \pm z_{\alpha/2} \sqrt{\frac{s_y^2}{n_y} + \frac{s_x^2}{n_x}}
$$

**가설검정**

검정하고자 하는 가설:

$$
H_0: \mu_y - \mu_x = \delta_0 \quad \text{대} \quad H_a: \mu_y - \mu_x \neq \delta_0
$$

검정통계량:

$$
z = \frac{\bar{y} - \bar{x} - \delta_0}{\sqrt{\frac{s_y^2}{n_y} + \frac{s_x^2}{n_x}}}
$$

다음 조건일 때 $\alpha$-수준에서 $H_0$을 기각합니다.

$$
|z| > z_{\alpha/2}
$$

$\delta_0 = 0$인 경우, 이는 두 모집단 평균이 동일한지를 검정합니다.

```{r}
# 대표본 검정
y <- c(10, 12, 14, 16, 18)
x <- c(9, 11, 13, 15, 17)

# 평균 및 분산
mean_y <- mean(y)
mean_x <- mean(x)
var_y <- var(y)
var_x <- var(x)
n_y <- length(y)
n_x <- length(x)

# 검정통계량 계산
z <- (mean_y - mean_x) / sqrt(var_y / n_y + var_x / n_x)
p_value <- 2 * (1 - pnorm(abs(z)))

list(z = z, p_value = p_value)
```

------------------------------------------------------------------------

#### 소표본 검정 (Small Sample Tests)

표본 크기가 작은 경우, 데이터가 서로 독립인 정규분포로부터 추출되었다고 가정합니다.

-   $y_i \sim N(\mu_y, \sigma_y^2)$
-   $x_i \sim N(\mu_x, \sigma_x^2)$

스튜던트 t-분포에 기반하여 추론을 수행할 수 있으며, 두 가지 경우가 있습니다.

-   등분산 가정 (Equal Variances)
-   이분산 가정 (Unequal Variances)

+----------------------------------------------------------------+---------------------------------------------------------------------------------------------+-----------------------------------+
| 가정 (Assumption)                                              | 검정 방법 (Tests)                                                                           | 시각화 방법 (Plots)               |
+================================================================+=============================================================================================+===================================+
| 독립 동일 분포 (i.i.d.) 관측치                                 | 계열 상관 검정 (Test for serial correlation)                                                |                                   |
+----------------------------------------------------------------+---------------------------------------------------------------------------------------------+-----------------------------------+
| 표본 간 독립성 (Independence Between Samples)                  | 상관계수 (Correlation Coefficient)                                                          | 산점도 (Scatterplot)              |
+----------------------------------------------------------------+---------------------------------------------------------------------------------------------+-----------------------------------+
| 정규성 (Normality)                                             | 정규성 검정 참조                                                                            | Q-Q 플롯 등                       |
+----------------------------------------------------------------+---------------------------------------------------------------------------------------------+-----------------------------------+
| 분산의 동일성 (Equality of Variances)                          | 1.  [F-검정 (F-Test)]                                                                       | 1.  평균이 표시된 상자그림(Boxplot) |
|                                                                | 2.  [레빈 검정 (Levene's Test)](#levenes-test)                                              | 2.  잔차 산포도 플롯              |
|                                                                | 3.  [수정 레빈 검정 (브라운-포사이스 검정)](#modified-levene-test-brown-forsythe-test)       |                                   |
|                                                                | 4.  [바틀렛 검정 (Bartlett's Test)](#bartletts-test)                                        |                                   |
+----------------------------------------------------------------+---------------------------------------------------------------------------------------------+-----------------------------------+

: 통계적 가정, 진단 검정 및 그래픽 방법 (Statistical assumptions, diagnostic tests, and graphical methods)

##### 등분산 가정 (Equal Variances)

**통계적 가정**

1.  독립 동일 분포 (i.i.d.) 관측치:

각 표본 내의 관측치가 i.i.d.라고 가정하며, 이는 다음을 의미합니다.

$$
var(\bar{y}) = \frac{\sigma^2_y}{n_y}, \quad var(\bar{x}) = \frac{\sigma^2_x}{n_x}
$$

2.  표본 간 독립성:

두 표본은 서로 독립이라고 가정하며, 이는 한 표본의 어떤 관측치도 다른 표본의 관측치에 영향을 주지 않음을 의미합니다. 이러한 독립성에 의해 다음이 성립합니다.

$$
\begin{aligned}
var(\bar{y} - \bar{x}) &= var(\bar{y}) + var(\bar{x}) - 2cov(\bar{y}, \bar{x}) \\
&= var(\bar{y}) + var(\bar{x}) \\
&= \frac{\sigma^2_y}{n_y} + \frac{\sigma^2_x}{n_x}
\end{aligned}
$$

표본 간 독립성에 의해 $cov(\bar{y}, \bar{x}) = 0$이 적용됩니다.

3.  정규성 가정:

기저 모집단이 정규분포를 따른다고 가정합니다. 이 가정은 가설검정과 신뢰구간 구축에 필수적인 스튜던트 t-분포의 사용을 정당화합니다.

4.  등분산성 (Equality of Variances):

모집단 분산이 동일하다면(즉, $\sigma^2_y = \sigma^2_x = \sigma^2$), $s^2_y$와 $s^2_x$는 모두 $\sigma^2$의 불편추정량입니다. 이를 통해 분산을 통합(pool)할 수 있습니다.

통합분산 추정량은 다음과 같이 계산됩니다.

$$
s^2 = \frac{(n_y - 1)s^2_y + (n_x - 1)s^2_x}{(n_y - 1) + (n_x - 1)}
$$

통합분산 추정치의 자유도는 다음과 같습니다.

$$
df = (n_y + n_x - 2)
$$

**검정통계량**

검정통계량은 다음과 같습니다. $$
T = \frac{\bar{y} - \bar{x} - (\mu_y - \mu_x)}{s \sqrt{\frac{1}{n_y} + \frac{1}{n_x}}} \sim t_{n_y + n_x - 2}
$$

**신뢰구간**

$\mu_y - \mu_x$에 대한 $100(1 - \alpha)\%$ 신뢰구간은 다음과 같습니다. $$
\bar{y} - \bar{x} \pm t_{n_y + n_x - 2, \alpha/2} \cdot s \sqrt{\frac{1}{n_y} + \frac{1}{n_x}}
$$

**가설검정**

검정 가설: $$
H_0: \mu_y - \mu_x = \delta_0 \quad \text{대} \quad H_a: \mu_y - \mu_x \neq \delta_0
$$

다음 조건일 때 $H_0$을 기각합니다. $$
|T| > t_{n_y + n_x - 2, \alpha/2}
$$

```{r}
# 등분산 가정 하의 소표본 t-검정
t_test_equal <- t.test(y, x, var.equal = TRUE)
t_test_equal
```

------------------------------------------------------------------------

##### 이분산 가정 (Unequal Variances)

**통계적 가정**

1.  독립 동일 분포 (i.i.d.) 관측치:

각 표본 내의 관측치가 i.i.d.이며, 따라서 다음이 성립합니다.

$$ var(\bar{y}) = \frac{\sigma^2_y}{n_y}, \quad var(\bar{x}) = \frac{\sigma^2_x}{n_x} $$

2.  표본 간 독립성:

두 표본이 서로 독립이므로 $cov(\bar{y}, \bar{x}) = 0$이며 다음이 성립합니다.

$$ \begin{aligned} var(\bar{y} - \bar{x}) &= var(\bar{y}) + var(\bar{x}) - 2cov(\bar{y}, \bar{x}) \\ &= var(\bar{y}) + var(\bar{x}) \\ &= \frac{\sigma^2_y}{n_y} + \frac{\sigma^2_x}{n_x} \end{aligned} $$

3.  정규성 가정:

기저 모집단이 정규분포를 따릅니다.

4.  이분산 (Unequal Variances):

$\sigma_y^2 \neq \sigma_x^2$

**검정통계량**

검정통계량은 다음과 같습니다.

$$
T = \frac{\bar{y} - \bar{x} - (\mu_y - \mu_x)}{\sqrt{\frac{s_y^2}{n_y} + \frac{s_x^2}{n_x}}}
$$

**자유도 (웰치-새터스웨이트 근사, Welch-Satterthwaite Approximation)** [@Satterthwaite_1946]

자유도는 다음과 같이 근사됩니다.

$$
v = \frac{\left(\frac{s_y^2}{n_y} + \frac{s_x^2}{n_x}\right)^2}{\frac{\left(\frac{s_y^2}{n_y}\right)^2}{n_y - 1} + \frac{\left(\frac{s_x^2}{n_x}\right)^2}{n_x - 1}}
$$

$v$가 분수(실수)이므로 통상 가장 가까운 정수로 버림 또는 반올림합니다.

**신뢰구간**

$\mu_y - \mu_x$에 대한 $100(1 - \alpha)\%$ 신뢰구간은 다음과 같습니다.

$$
\bar{y} - \bar{x} \pm t_{v, \alpha/2} \sqrt{\frac{s_y^2}{n_y} + \frac{s_x^2}{n_x}}
$$

**가설검정**

검정 가설:

$$
H_0: \mu_y - \mu_x = \delta_0 \quad \text{대} \quad H_a: \mu_y - \mu_x \neq \delta_0
$$

다음 조건일 때 $H_0$을 기각합니다.

$$
|T| > t_{v, \alpha/2}
$$

여기서

$$
t = \frac{\bar{y} - \bar{x}-\delta_0}{\sqrt{s^2_y/n_y + s^2_x /n_x}}
$$

```{r}
# 이분산 가정 하의 소표본 t-검정 (웰치의 t-검정)
t_test_unequal <- t.test(y, x, var.equal = FALSE)
t_test_unequal
```

### 분산에 대한 추론 (For Variances)

두 독립 표본의 분산을 비교하기 위해 **F-검정**(F-test)을 사용할 수 있습니다. 검정통계량은 다음과 같이 정의됩니다.

$$
F_{ndf,ddf} = \frac{s_1^2}{s_2^2}
$$

여기서 $s_1^2 > s_2^2$이며, $ndf = n_1 - 1$과 $ddf = n_2 - 1$은 각각 분자와 분모의 자유도입니다.

------------------------------------------------------------------------

#### F-검정 (F-Test)

F-검정의 가설은 다음과 같습니다.

$$
\begin{aligned}
H_0&: \sigma_y^2 = \sigma_x^2 \quad \text{(등분산)} \\
H_a&: \sigma_y^2 \neq \sigma_x^2 \quad \text{(이분산)}
\end{aligned}
$$

검정통계량은 다음과 같습니다.

$$
F = \frac{s_y^2}{s_x^2}
$$

여기서 $s_y^2$과 $s_x^2$은 두 집단의 표본분산입니다.

**의사결정 규칙 (Decision Rule)**

다음의 경우 $H_0$을 기각합니다.

-   $F > F_{n_y-1, n_x-1, \alpha/2}$ (상위 임계값), 또는

-   $F < F_{n_y-1, n_x-1, 1-\alpha/2}$ (하위 임계값).

여기서:

-   $F_{n_y-1, n_x-1, \alpha/2}$ 및 $F_{n_y-1, n_x-1, 1-\alpha/2}$는 자유도가 $n_y - 1$과 $n_x - 1$인 **F-분포**의 임계값입니다.

**통계적 가정**

-   F-검정은 두 집단의 데이터가 모두 **정규분포**를 따를 것을 요구합니다.
-   F-검정은 정규성 가정 위반(예: 두터운 꼬리를 갖는 분포)에 매우 민감합니다. 정규성 가정이 위배되면 제1종 오류율이 팽창(위양성 증가)될 수 있습니다.

**한계점 및 대안**

1.  **비정규성에 대한 민감성**:
    -   데이터가 긴 꼬리 분포(양의 첨도)를 가질 때 F-검정은 오해의 소지가 있는 결과를 도출할 수 있습니다.
2.  **비모수적 대안**:
    -   정규성 가정이 충족되지 않는 경우, 평균 대신 중앙값을 기반으로 집단 분산을 비교하는 [수정 레빈 검정 (브라운-포사이스 검정)](#modified-levene-test-brown-forsythe-test)과 같은 강건한 검정을 사용합니다.

```{r}
# iris 데이터셋 로드
data(iris)

# 두 종(species)에 대한 데이터 추출
irisVe <- iris$Petal.Width[iris$Species == "versicolor"]
irisVi <- iris$Petal.Width[iris$Species == "virginica"]

# F-검정 수행
f_test <- var.test(irisVe, irisVi)

# 결과 출력
f_test
```

#### 레빈 검정 (Levene's Test) {#levenes-test}

**레빈 검정**(Levene's Test)은 여러 집단 간의 분산 동일성을 검정하기 위한 강건한(robust) 방법입니다. F-검정과 달리 정규성 이탈에 덜 민감하여 비정규 분포 및 이상치가 포함된 데이터셋을 처리하는 데 특히 유용합니다. 이 검정은 개별 관측치가 해당 집단의 평균 또는 중앙값으로부터 떨어진 편차를 분석하는 방식으로 작동합니다.

**검정 절차**

1.  각 관측치가 집단 평균 또는 중앙값으로부터 떨어진 절대 편차(absolute deviation)를 계산합니다.
    -   집단 $y$에 대해: $$
        d_{y,i} = |y_i - \text{중심값}_y|
        $$
    -   집단 $x$에 대해: $$
        d_{x,j} = |x_j - \text{중심값}_x|
        $$
    -   "중심값"은 **평균**(고전적 레빈 검정) 또는 **중앙값**([수정 레빈 검정 (브라운-포사이스 검정)](#modified-levene-test-brown-forsythe-test) 변형, 비정규 데이터에 더 강건함)을 사용할 수 있습니다.
2.  집단 분산의 차이를 검정하기 위해 절대 편차에 대해 일원분산분석(one-way ANOVA)을 수행합니다.

**가설**

-   귀무가설 ($H_0$): 모든 집단의 분산이 동일하다.
-   대립가설 ($H_a$): 적어도 한 집단의 분산이 다른 집단과 다르다.

**검정통계량**

레빈 검정통계량은 절대 편차에 대한 ANOVA로 계산됩니다.

-   $k$: 집단의 수,
-   $n_i$: 집단 $i$의 관측치 수,
-   $n$: 총 관측치 수.

검정통계량은 다음과 같습니다.

$$
W = \frac{(n - k) \sum_{i=1}^k n_i (\bar{d}_i - \bar{d})^2}{(k - 1) \sum_{i=1}^k \sum_{j=1}^{n_i} (d_{i,j} - \bar{d}_i)^2}
$$

여기서:

-   $d_{i,j}$: 집단 $i$ 내의 절대 편차,
-   $\bar{d}_i$: 집단 $i$의 절대 편차 평균,
-   $\bar{d}$: 전체 절대 편차 평균.

귀무가설 하에서 $W \sim F_{k-1, n - k}$입니다.

**의사결정 규칙 (Decision Rule)**

-   검정통계량 $W$를 계산합니다.
-   다음 조건일 때 유의수준 $\alpha$에서 $H_0$을 기각합니다. $$
    W > F_{k-1, n-k, \alpha}
    $$

```{r}
# 필요한 패키지 로드
library(car)

# 레빈 검정 수행 (평균 기준 절대 편차)
levene_test_mean <- leveneTest(Petal.Width ~ Species, data = iris)

# 레빈 검정 수행 (중앙값 기준 절대 편차)
levene_test_median <-
    leveneTest(Petal.Width ~ Species, data = iris, center = median)

# 결과 출력
levene_test_mean
levene_test_median
```

출력 결과는 다음을 포함합니다.

-   Df: 분자와 분모의 자유도.
-   F-value: 계산된 검정통계량 $W$의 값.
-   p-value: 귀무가설 하에서 그러한 값을 관측할 확률.
-   p-값이 $\alpha$보다 작으면 $H_0$을 기각하고 집단 분산이 유의미하게 다르다고 결론짓습니다.
-   그렇지 않으면 $H_0$을 기각하지 못하며 분산 차이에 대한 증거가 없다고 결론짓습니다.

**레빈 검정의 장점**

1.  강건성(Robustness): F-검정보다 비정규 데이터와 이상치를 훨씬 잘 처리합니다.
2.  유연성(Flexibility): 중심값(평균 또는 중앙값) 선택을 통해 다양한 데이터 특성에 적응할 수 있습니다:
    -   대칭 분포에는 평균을 사용합니다.
    -   비정규 또는 왜곡된 데이터에는 중앙값을 사용합니다.
3.  범용성(Versatility): 두 집단에 국한된 [수정 레빈 검정](#modified-levene-test-brown-forsythe-test)과 달리 3개 이상의 다집단 분산 비교에 직접 적용할 수 있습니다.

#### 수정 레빈 검정 (브라운-포사이스 검정) (Modified Levene Test (Brown-Forsythe Test)) {#modified-levene-test-brown-forsythe-test}

**수정 레빈 검정**(Modified Levene Test, 브라운-포사이스 검정)은 두 집단 간의 분산을 비교하기 위한 [F-검정]의 강력한 대안입니다. F-검정처럼 제곱 편차를 사용하는 대신 중앙값으로부터의 **절대 편차**를 고려하므로 비정규 데이터와 두터운 꼬리 분포에 덜 민감합니다. 물론 정규분포 데이터에도 여전히 적절합니다.

각 표본에 대해 중앙값으로부터의 절대 편차를 계산합니다.

$$
d_{y,i} = |y_i - y_{.5}| \quad \text{및} \quad d_{x,i} = |x_i - x_{.5}|
$$

여기서 $\bar{d}_y$와 $\bar{d}_x$를 각각 집단 $y$와 $x$의 절대 편차 평균이라고 합니다.

검정통계량은 다음과 같습니다.

$$
t_L^* = \frac{\bar{d}_y - \bar{d}_x}{s \sqrt{\frac{1}{n_y} + \frac{1}{n_x}}}
$$

여기서 통합분산 $s^2$은 다음과 같습니다.

$$
s^2 = \frac{\sum_{i=1}^{n_y} (d_{y,i} - \bar{d}_y)^2 + \sum_{j=1}^{n_x} (d_{x,j} - \bar{d}_x)^2}{n_y + n_x - 2}
$$

**통계적 가정**

1.  오차항의 등분산성: 귀무가설 하에서 각 집단의 오차 분산이 동일하다고 가정합니다.
2.  적절한 표본 크기: 근사 $t_L^* \sim t_{n_y + n_x - 2}$는 중간 크기 이상의 표본에서 잘 성립합니다.

**의사결정 규칙 (Decision Rule)**

-   위 공식을 사용하여 $t_L^*$을 계산합니다.
-   다음 조건일 때 등분산의 귀무가설을 기각합니다. $$
    |t_L^*| > t_{n_y + n_x - 2; \alpha/2}
    $$

이는 절대 편차에 대해 2표본 t-검정을 적용하는 것과 동등합니다.

```{r}
# 중앙값 기준 절대 편차 계산
dVe <- abs(irisVe - median(irisVe))
dVi <- abs(irisVi - median(irisVi))

# 절대 편차에 대한 t-검정 수행
levene_test <- t.test(dVe, dVi, var.equal = TRUE)

# 결과 출력
levene_test
```

표본 크기가 작은 경우, 원래 데이터에 대해 이분산 t-검정을 직접 적용하는 것이 강건한 대안이 됩니다.

```{r}
# 이분산 소표본 t-검정
small_sample_test <- t.test(irisVe, irisVi, var.equal = FALSE)

# 결과 출력
small_sample_test
```

#### 바틀렛 검정 (Bartlett's Test) {#bartletts-test}

**바틀렛 검정**(Bartlett's Test)은 여러 집단에 걸쳐 분산의 동일성을 검정하는 통계적 절차입니다. 각 집단의 데이터가 정규분포를 따른다고 가정하며, 정규성 이탈에 민감합니다. 정규성 가정이 충족될 때 바틀렛 검정은 [레빈 검정](#levenes-test)보다 검정력이 더 뛰어납니다.

**바틀렛 검정의 가설**

-   귀무가설 ($H_0$): 모든 집단의 분산이 동일하다.
-   대립가설 ($H_a$): 적어도 한 집단의 분산이 다른 집단과 다르다.

바틀렛 검정의 검정통계량은 다음과 같습니다.

$$
B = \frac{(n - k) \log(S_p^2) - \sum_{i=1}^k (n_i - 1) \log(S_i^2)}{1 + \frac{1}{3(k - 1)} \left( \sum_{i=1}^k \frac{1}{n_i - 1} - \frac{1}{n - k} \right)}
$$

여기서:

-   $k$: 집단 수,
-   $n_i$: 집단 $i$의 관측치 수,
-   $n = \sum_{i=1}^k n_i$: 총 관측치 수,
-   $S_i^2$: 집단 $i$의 표본분산,
-   $S_p^2$: 통합분산: $$
      S_p^2 = \frac{\sum_{i=1}^k (n_i - 1) S_i^2}{n - k}
      $$

귀무가설 하에서 검정통계량 $B \sim \chi^2_{k - 1}$입니다.

**통계적 가정**

1.  정규성: 각 집단의 데이터는 정규분포를 따라야 합니다.
2.  독립성: 집단 내 및 집단 간 관측치들이 서로 독립이어야 합니다.
3.  동일 표본 크기 (선택 사항): 표본 크기가 대략 동일할 때 바틀렛 검정이 더 강건합니다.

**의사결정 규칙 (Decision Rule)**

-   검정통계량 $B$를 계산합니다.
-   자유도 $k - 1$과 유의수준 $\alpha$에서 카이제곱 분포의 임계값과 $B$를 비교합니다.
-   다음 조건일 때 $H_0$을 기각합니다. $$
    B > \chi^2_{k-1, \alpha}
    $$

또는 p-값을 사용하여 p-값 $\leq \alpha$이면 $H_0$을 기각합니다.

```{r}
# 바틀렛 검정 수행
bartlett_test <- bartlett.test(Petal.Width ~ Species, data = iris)

# 결과 출력
bartlett_test
```

출력 결과는 다음을 포함합니다.

-   **Bartlett's K-squared**: 검정통계량 $B$의 값.
-   **df**: 자유도 ($k - 1$).
-   **p-value**: $H_0$ 하에서 그러한 $B$ 값을 관측할 확률.
-   p-값이 $\alpha$보다 작으면 $H_0$을 기각하고 집단 간 분산이 유의미하게 다르다고 결론짓습니다.
-   p-값이 $\alpha$보다 크면 $H_0$ 기각에 실패하고 분산 차이에 대한 유의미한 증거가 없다고 결론짓습니다.

**바틀렛 검정의 한계점**

1.  **비정규성에 대한 민감성**: 정규성 이탈에 매우 민감하여 약간의 편차만으로도 왜곡된 결과를 초래할 수 있습니다.
2.  **이상치에 비강건**: 이상치가 검정 결과에 지나치게 큰 영향을 미칠 수 있습니다.
3.  **대안 검정**: 정규성 가정이 위배되는 경우 [레빈 검정](#levenes-test)이나 [수정 레빈 검정 (브라운-포사이스 검정)](#modified-levene-test-brown-forsythe-test)과 같은 강건한 대안을 사용합니다.

**바틀렛 검정의 장점**

-   **높은 검정력**: 정규성 가정이 성립할 때 강건한 대안 검정들보다 검정력이 더 우수합니다.
-   **간단한 구현**: 수행 및 해석이 용이합니다.

### 검정력 (Power)

검정의 검정력을 평가하기 위해 집단 간 분산이 동일한 상황을 고려합니다.

$$
\sigma_y^2 = \sigma_x^2 = \sigma^2
$$

등분산 가정 하에서 두 집단으로부터 **동일한 표본 크기**($n_y = n_x = n$)를 추출합니다.

**단측 검정의 가설**

검정 가설:

$$
H_0: \mu_y - \mu_x \leq 0 \quad \text{대} \quad H_a: \mu_y - \mu_x > 0
$$

**검정통계량**

$\alpha$-수준 **z-검정**은 다음 검정통계량이 임계값을 초과할 때 $H_0$을 기각합니다.

$$
z = \frac{\bar{y} - \bar{x}}{\sigma \sqrt{\frac{2}{n}}} > z_\alpha
$$

여기서:

-   $\bar{y}$와 $\bar{x}$는 표본평균,
-   $\sigma$는 공통 표준편차,
-   $z_\alpha$는 표준정규분포의 임계값입니다.

**검정력 함수**

검정의 **검정력**($\pi(\mu_y - \mu_x)$)은 $\mu_y - \mu_x$가 특정 값일 때 $H_0$을 올바르게 기각할 확률입니다. 대립가설 하에서 검정력 함수는 다음과 같습니다.

$$
\pi(\mu_y - \mu_x) = \Phi\left(-z_\alpha + \frac{\mu_y - \mu_x}{\sigma} \sqrt{\frac{n}{2}}\right)
$$

여기서:

-   $\Phi$는 표준정규분포의 누적분포함수(CDF),
-   $\frac{\mu_y - \mu_x}{\sigma} \sqrt{\frac{n}{2}}$는 표준화된 효과 크기를 나타냅니다.

**필요 표본 크기 결정**

실제 차이가 $\delta$(관심 있는 최소 차이)일 때 원하는 검정력 $1 - \beta$를 달성하기 위해 필요한 표본 크기 $n$을 구합니다. 검정력 방정식은 다음과 같습니다.

$$
\Phi\left(-z_\alpha + \frac{\delta}{\sigma} \sqrt{\frac{n}{2}}\right) = 1 - \beta
$$

$n$에 대해 정리하면 필요한 표본 크기는 다음과 같습니다.

$$
n = \frac{2 \sigma^2}{\delta^2} \left(z_\alpha + z_\beta\right)^2
$$

여기서:

-   $\sigma$: 공통 표준편차,
-   $z_{\alpha}$: 제1종 오류율 $\alpha$에 대한 임계값 (단측 검정),
-   $z_{\beta}$: 제2종 오류율 $\beta$에 대한 임계값 (검정력 $1 - \beta$와 관련),
-   $\delta$: 평균 간의 최소 탐지 가능 차이.

```{r}
# 모수 설정
alpha <- 0.05   # 유의수준
beta <- 0.2     # 제2종 오류율 (1 - 검정력 = 0.2)
sigma <- 1      # 공통 표준편차
delta <- 0.5    # 최소 탐지 가능 차이

# 임계값 계산
z_alpha <- qnorm(1 - alpha)
z_beta <- qnorm(1 - beta)

# 표본 크기 계산
n <- (2 * sigma ^ 2 * (z_alpha + z_beta) ^ 2) / delta ^ 2

# 필요한 표본 크기 출력 (집단당)
ceiling(n)
```

**양측 검정에 대한 표본 크기**

**양측 검정**의 경우 양쪽 기각역을 반영하기 위해 $z_{\alpha}$를 $z_{\alpha/2}$로 대체합니다.

$$
n = 2 \left( \frac{\sigma (z_{\alpha/2} + z_{\beta})}{\delta} \right)^2
$$

이는 유의수준 $\alpha$에서 평균 간 차이 크기 $\delta$를 탐지하기 위해 필요한 검정력 $1 - \beta$를 확보해 줍니다.

**정확한 t-검정을 위한 수정 (Adjustment for the Exact t-Test)**

소표본에 대해 정확한 **2표본 t-검정**을 수행할 때 표본 크기 계산에는 **비중심 t-분포**가 관여합니다. z-분포 대신 t-분포의 임계값을 사용하여 근사적인 수정을 적용할 수 있습니다.

조정된 표본 크기는 다음과 같습니다.

$$
n^* = 2 \left( \frac{\sigma (t_{2n-2; \alpha/2} + t_{2n-2; \beta})}{\delta} \right)^2
$$

여기서:

-   $t_{2n-2; \alpha/2}$: 유의수준 $\alpha/2$에서 자유도 $2n - 2$를 갖는 t-분포의 임계값,
-   $t_{2n-2; \beta}$: 검정력 $1 - \beta$에서 자유도 $2n - 2$를 갖는 t-분포의 임계값.

이 보정은 t-분포의 증가된 변동성을 반영하며, 특히 소표본 크기에서 중요합니다.

```{r}
# 모수 설정
alpha <- 0.05    # 유의수준
power <- 0.8     # 목표 검정력
sigma <- 1       # 공통 표준편차
delta <- 0.5     # 최소 탐지 가능 차이

# 양측 검정에 대한 표본 크기 계산
sample_size <-
    power.t.test(
        delta = delta,
        sd = sigma,
        sig.level = alpha,
        power = power,
        type = "two.sample",
        alternative = "two.sided"
    )

# 결과 출력
sample_size
```

**핵심 인사이트**

1.  **Z-검정 대 T-검정**: 대표본의 경우 정규 근사(z-검정)가 잘 작동합니다. 소표본의 경우 t-분포를 사용한 t-검정 보정이 필수적입니다.
2.  **검정력 및 유의수준의 영향**:
    -   검정력($1 - \beta$)을 높이거나 $\alpha$를 낮추면 더 큰 표본 크기가 필요합니다.
    -   최소 탐지 가능 차이($\delta$)가 작을수록 더 큰 표본 크기가 필요합니다.
3.  **양측 검정**: 양측 검정은 기각역이 분할되므로 단측 검정에 비해 더 큰 표본 크기를 필요로 합니다.

**공식 요약**

+--------------------+-----------------------------------------------------------------------------------------+
| 검정 유형          | 표본 크기 공식                                                                          |
+====================+=========================================================================================+
| 단측 검정          | $n = 2 \left( \frac{\sigma (z_{\alpha} + z_{\beta})}{\delta} \right)^2$                 |
+--------------------+-----------------------------------------------------------------------------------------+
| 양측 검정          | $n = 2 \left( \frac{\sigma (z_{\alpha/2} + z_{\beta})}{\delta} \right)^2$               |
+--------------------+-----------------------------------------------------------------------------------------+
| 근사 t-검정        | $n^* = 2 \left( \frac{\sigma (t_{2n-2; \alpha/2} + t_{2n-2; \beta})}{\delta} \right)^2$ |
+--------------------+-----------------------------------------------------------------------------------------+

### 대응쌍 설계 (Matched Pair Designs)

**대응쌍 설계**(Matched pair designs)에서는 동일한 피험자에게 두 가지 처치를 모두 적용하여 반응을 측정하고 비교합니다. 각 피험자가 스스로의 대조군 역할을 하므로 피험자 간 변동성(subject-to-subject variability)의 영향이 최소화됩니다.

------------------------------------------------------------------------

두 가지 처치가 존재하며 데이터는 다음과 같이 구성됩니다.

| 피험자  | 처치 A (Treatment A) | 처치 B (Treatment B) | 차이 (Difference) |
|---------|----------------------|----------------------|-------------------|
| $1$     | $y_1$                | $x_1$                | $d_1 = y_1 - x_1$ |
| $2$     | $y_2$                | $x_2$                | $d_2 = y_2 - x_2$ |
| ...     | ...                  | ...                  | ...               |
| $n$     | $y_n$                | $x_n$                | $d_n = y_n - x_n$ |

: 처치 값과 차이를 나타내는 대응표본 구조 (Paired sample structure with treatment values and differences)

여기서:

-   $y_i$: 처치 A 하에서의 관측값,
-   $x_i$: 처치 B 하에서의 관측값,
-   $d_i = y_i - x_i$: 피험자 $i$의 차이.

**통계적 가정**

1.  관측치 $y_i$와 $x_i$는 동일한 피험자에 대해 측정되므로 상관관계(correlation)가 유도됩니다.
2.  차이 $d_i$는 독립 동일 분포(i.i.d.)이며 정규분포를 따릅니다. $$
    d_i \sim N(\mu_D, \sigma_D^2)
    $$

**차이의 평균과 분산**

평균 차이 $\mu_D$와 분산 $\sigma_D^2$은 다음과 같습니다.

$$
\mu_D = E(y_i - x_i) = \mu_y - \mu_x
$$

$$
\sigma_D^2 = \text{Var}(y_i - x_i) = \text{Var}(y_i) + \text{Var}(x_i) - 2 \cdot \text{Cov}(y_i, x_i)
$$

-   $y_i$와 $x_i$ 사이의 **공분산**이 **양수**(일반적인 경우)이면, 차이의 분산 $\sigma_D^2$은 독립 표본의 경우에 비해 **감소**합니다.
-   이것이 **대응쌍 설계**의 핵심 이점입니다. 감소된 변동성은 추정의 정밀도를 향상시킵니다.

**표본통계량**

차이 $d_i = y_i - x_i$에 대해:

-   차이의 표본평균: $$
    \bar{d} = \frac{1}{n} \sum_{i=1}^n d_i = \bar{y} - \bar{x}
    $$

-   차이의 표본분산: $$
    s_d^2 = \frac{1}{n-1} \sum_{i=1}^n (d_i - \bar{d})^2
    $$

데이터를 차이 $d_i$로 변환하고 나면 문제는 **단일 표본 추론**으로 단순화됩니다. 단일 표본 평균에 대한 검정과 신뢰구간(CI)을 그대로 적용할 수 있습니다.

**가설검정**

검정 가설:

$$
H_0: \mu_D = 0 \quad \text{대} \quad H_a: \mu_D \neq 0
$$

검정통계량은 다음과 같습니다.

$$
t = \frac{\bar{d}}{s_d / \sqrt{n}} \sim t_{n-1}
$$

여기서 $n$은 피험자의 수입니다.

-   다음 조건일 때 유의수준 $\alpha$에서 $H_0$을 기각합니다. $$
    |t| > t_{n-1, \alpha/2}
    $$

**신뢰구간**

$\mu_D$에 대한 $100(1 - \alpha)\%$ 신뢰구간은 다음과 같습니다.

$$
\bar{d} \pm t_{n-1, \alpha/2} \cdot \frac{s_d}{\sqrt{n}}
$$

```{r}
# 표본 데이터
treatment_a <- c(85, 90, 78, 92, 88)
treatment_b <- c(80, 86, 75, 89, 85)

# 차이 계산
differences <- treatment_a - treatment_b

# 차이에 대한 단일 표본 t-검정 수행 (대응표본 t-검정)
t_test <- t.test(differences, mu = 0, alternative = "two.sided")

# 결과 출력
t_test
```

출력 결과는 다음을 포함합니다.

-   **t-statistic**: 대응쌍에 대해 계산된 검정통계량.
-   **p-value**: 귀무가설 하에서 그러한 차이를 관측할 확률.
-   **Confidence Interval**: 평균 차이 $\mu_D$에 대한 타당한 값의 범위.
-   p-값이 $\alpha$보다 작으면 $H_0$을 기각하고 두 처치 간에 유의미한 차이가 있다고 결론짓습니다.
-   신뢰구간이 0을 포함하지 않는 경우 유의미한 차이가 있다는 결론을 뒷받침합니다.

**핵심 인사이트**

1.  **변동성 감소**: 대응된 관측치 간의 양의 상관관계는 차이의 분산을 줄여 검정력을 높입니다.
2.  **차이의 활용**: 대응 설계는 데이터를 단일 표본 추론 문제로 변환합니다.
3.  **강건성**: 대응 t-검정은 차이 $d_i$의 정규성을 가정합니다. $n$이 큰 경우 [중심극한정리]가 비정규성에 대한 강건성을 보장합니다.

대응쌍 설계는 피험자 고유의 변동성을 제어하여 처치 간의 보다 정밀한 비교를 가능하게 하는 강력한 방법입니다.

### 두 표본에 대한 비모수 검정 (Nonparametric Tests for Two Samples)

대응쌍 설계나 정규성을 가정할 수 없는 독립 표본의 경우 **비모수 검정**(nonparametric tests)을 사용합니다. 이러한 검정은 데이터의 특정 분포를 가정하지 않으며 모수적 방법에 대한 강건한 대안입니다.

**확률적 우위와 위치 이동 (Stochastic Order and Location Shift)**

$Y$와 $X$가 각각 누적분포함수(CDF) $F_Y$와 $F_X$를 갖는 확률변수라고 하겠습니다. 모든 실수 $u$에 대해 다음이 성립할 때 $Y$는 $X$보다 **확률적으로 더 크다**(stochastically larger)고 합니다.

$$
P(Y > u) \geq P(X > u) \quad (\text{동등하게, } F_Y(u) \leq F_X(u)).
$$

두 분포가 오직 **위치 모수**(location parameters) $\theta_y$와 $\theta_x$에서만 차이가 난다면, 관계를 다음과 같이 설정할 수 있습니다.

$$
Y > X \quad \iff \quad \theta_y > \theta_x.
$$

검정 가설:

-   **양측 가설**: $$
    H_0: F_Y = F_X \quad \text{대} \quad H_a: F_Y \neq F_X
    $$
-   **상측 단측 가설**: $$
    H_0: F_Y = F_X \quad \text{대} \quad H_a: F_Y < F_X
    $$
-   **하측 단측 가설**: $$
    H_0: F_Y = F_X \quad \text{대} \quad H_a: F_Y > F_X
    $$

완전히 비방향적인 대립가설 $H_a: F_Y \neq F_X$는 한 분포가 다른 분포보다 확률적으로 더 클 것을 요구하지 않고 분포 간의 임의의 차이를 허용하므로 일반적으로 지양합니다.

**비모수 검정**

두 분포가 **위치 모수에서만 차이가 나는지**에 초점을 맞출 때 널리 사용되는 두 가지 동등한 비모수 검정이 있습니다.

1.  [윌콕슨 부호 순위 검정]
2.  [맨-휘트니 U 검정](#mann-whitney-u-test-1)

두 검정은 수학적으로 동등하며, 한 표본이 다른 표본보다 체계적으로 더 큰지를 검정합니다.

------------------------------------------------------------------------

#### 윌콕슨 순위합 검정 (Wilcoxon Rank-Sum Test)

**윌콕슨 순위합 검정**(Wilcoxon Rank-Sum Test)은 두 독립 표본을 비교하여 분포의 위치가 다른지 평가하는 비모수 검정입니다. 이는 실제 수치 값 대신 결합된 관측치들의 순위에 기초합니다.

**검정 절차**

1.  관측치 통합 및 순위 부여: \
    두 집단의 모든 $n = n_y + n_x$개 관측치를 단일 데이터셋으로 통합하고 오름차순으로 순위를 부여합니다. 동순위가 존재하면 평균 순위를 부여합니다.

2.  순위합 계산: \
    각 집단의 순위합을 계산합니다.
    -   $w_y$: 집단 $y$(표본 1)의 순위합,
    -   $w_x$: 집단 $x$(표본 2)의 순위합.\
        정의에 따라 다음이 성립합니다. $$
        w_y + w_x = \frac{n(n+1)}{2}
        $$

3.  **검정통계량**:\
    순위합 $w_y$에 초점을 맞춥니다. $w_y$가 **크면**($y$가 체계적으로 더 큰 값을 가짐을 시사) 또는 동등하게 $w_x$가 **작으면** $H_0$을 기각합니다.

4.  **귀무분포**:\
    $H_0$(집단 간 차이 없음) 하에서 $y$와 $x$ 사이의 가능한 모든 순위 배열은 동일한 확률을 갖습니다. 가능한 총 순위 배열 수는 다음과 같습니다.

    $$
    \frac{(n_y + n_x)!}{n_y!  n_x!}
    $$

5.  **계산상의 고려사항**:
    -   소표본의 경우 순위합의 정확 귀무분포를 계산할 수 있습니다.
    -   대표본의 경우 **근사 정규분포**를 사용할 수 있습니다.

**가설**

-   귀무가설 ($H_0$): 두 표본은 동일한 분포에서 추출되었다.
-   대립가설 ($H_a$): 두 표본은 서로 다른 분포에서 추출되었거나, 한 분포가 체계적으로 더 크다.
-   **양측 검정**: $$
    H_a: F_Y \neq F_X
    $$
-   **단측 검정**: $$
    H_a: F_Y > F_X \quad \text{또는} \quad H_a: F_Y < F_X
    $$

```{r}
# 두 종에 대한 데이터 추출
irisVe <- iris$Petal.Width[iris$Species == "versicolor"]
irisVi <- iris$Petal.Width[iris$Species == "virginica"]

# 윌콕슨 순위합 검정 수행 (근사 검정, 대표본)
wilcox_result <- wilcox.test(
    irisVe,
    irisVi,
    alternative = "two.sided", # 양측 검정
    conf.level = 0.95,         # 신뢰수준
    exact = FALSE,             # 대표본 근사 검정
    correct = TRUE             # 연속성 수정 적용
)

# 결과 출력
wilcox_result
```

`wilcox.test`의 출력 결과는 다음을 포함합니다.

-   **W**: 두 순위합 중 더 작은 검정통계량.
-   **p-value**: $H_0$ 하에서 그러한 순위합 차이를 관측할 확률.
-   **Alternative Hypothesis**: 검정이 단측인지 양측인지 명시.
-   **Confidence Interval** (해당하는 경우): 중앙값 차이에 대한 구간 제공.

**의사결정 규칙 (Decision Rule)**

1.  p-값 $\leq \alpha$이면 유의수준 $\alpha$에서 $H_0$을 기각합니다.
2.  대표본의 경우 검정통계량을 정규 근사의 임계값과 비교합니다.

**주요 특징**

1.  **강건성**: 정규성 가정을 요구하지 않으며 이상치에 강건합니다.
2.  **분포 무관(Distribution-Free)**: 특정 분포를 가정하지 않고 두 표본의 위치 차이를 평가합니다.
3.  **순위 기반**: 관측치의 순위를 사용하므로 척도 불변성(데이터 변환에 대한 저항성)을 갖습니다.

**계산상의 고려사항**

-   소표본 크기의 경우 순위합의 **정확 분포**가 사용됩니다.
-   대표본 크기의 경우 계산 효율성을 위해 연속성 수정이 포함된 **정규 근사**가 적용됩니다.

#### 맨-휘트니 U 검정 (Mann-Whitney U Test) {#mann-whitney-u-test-1}

**맨-휘트니 U 검정**(Mann-Whitney U Test)은 두 독립 표본을 비교하는 비모수 검정입니다. 쌍별 비교(pairwise comparisons)에 기반하여 한 표본이 다른 표본보다 더 큰 관측치를 산출하는 경향이 있는지를 평가합니다. 정규성을 가정하지 않으며 이상치에 강건합니다.

**검정 절차**

1.  **쌍별 비교 (Pairwise Comparisons)**:\
    표본 $Y$의 각 관측치 $y_i$를 표본 $X$의 각 관측치 $x_j$와 비교합니다.

    -   $y_i > x_j$인 쌍의 개수를 $u_y$라 합니다.
    -   $y_i < x_j$인 쌍의 개수를 $u_x$라 합니다.

    정의에 따라 다음이 성립합니다. $$
    u_y + u_x = n_y n_x
    $$ 여기서 $n_y$와 $n_x$는 각각 집단 $Y$와 $X$의 표본 크기입니다.

2.  **검정통계량**:\
    $u_y$가 **크면**(동등하게 $u_x$가 **작으면**) $H_0$을 기각합니다.

    **맨-휘트니 U 검정**과 **윌콕슨 순위합 검정**은 순위합을 통해 다음과 같이 연결됩니다.

    $$
    u_y = w_y - \frac{n_y (n_y + 1)}{2}, \quad u_x = w_x - \frac{n_x (n_x + 1)}{2}
    $$

    여기서 $w_y$와 $w_x$는 각각 집단 $Y$와 $X$의 순위합입니다.

**가설**

-   귀무가설 ($H_0$): 두 표본은 동일한 분포에서 추출되었다.
-   대립가설 ($H_a$):
    -   **상측 단측**: $F_Y < F_X$ (표본 $Y$가 확률적으로 더 큼).
    -   **하측 단측**: $F_Y > F_X$ (표본 $X$가 확률적으로 더 큼).
    -   **양측**: $F_Y \neq F_X$ (분포의 위치가 다름).

**대표본 검정통계량**

대표본 크기 $n_y, n_x$에 대해 $U$의 귀무분포는 다음 모수를 갖는 정규분포로 근사될 수 있습니다.

-   **평균**: $$
    E(U) = \frac{n_y n_x}{2}
    $$

-   **분산**: $$
    \text{Var}(U) = \frac{n_y n_x (n_y + n_x + 1)}{12}
    $$

표준화된 검정통계량 $z$는 다음과 같습니다.

$$
z = \frac{u_y - \frac{n_y n_x}{2} - \frac{1}{2}}{\sqrt{\frac{n_y n_x (n_y + n_x + 1)}{12}}}
$$

다음 조건일 때 $\alpha$ 수준에서 $H_0$을 기각합니다.

$$
z \ge z_{\alpha} \quad \text{(단측)} \quad \text{또는} \quad |z| \ge z_{\alpha/2} \quad \text{(양측)}.
$$

**양측 검정**의 경우 다음을 사용합니다.

-   $u_{\text{max}} = \max(u_y, u_x)$,
-   $u_{\text{min}} = \min(u_y, u_x)$.

p-값은 다음과 같습니다.

$$
p\text{-value} = 2P(U \ge u_{\text{max}}) = 2P(U \le u_{\text{min}}).
$$

$y_i = x_j$인 동순위가 발생할 경우 해당 쌍에 대해 $u_y$와 $u_x$에 각각 $1/2$씩 부여합니다. 동순위가 존재할 때 정확 표본분포는 약간 달라지지만, **대표본 정규 근사**는 여전히 타당합니다.

```{r}
# 두 종에 대한 데이터 추출
irisVe <- iris$Petal.Width[iris$Species == "versicolor"]
irisVi <- iris$Petal.Width[iris$Species == "virginica"]

# 맨-휘트니 U 검정 수행
mann_whitney <- wilcox.test(
    irisVe, irisVi, 
    alternative = "two.sided", 
    conf.level = 0.95,
    exact = FALSE,   # 대표본 근사 검정
    correct = TRUE   # 연속성 수정 적용
)

# 결과 출력
mann_whitney
```

**의사결정 규칙 (Decision Rule)**

1.  p-값이 $\alpha$보다 작으면 $H_0$을 기각합니다.
2.  대표본의 경우 $z \ge z_{\alpha}$(단측) 또는 $|z| \ge z_{\alpha/2}$(양측)인지 확인합니다.

**핵심 인사이트**

1.  **강건성**: 맨-휘트니 U 검정은 정규성을 가정하지 않으며 이상치에 강건합니다.
2.  **윌콕슨 검정과의 관계**: 이 검정은 **윌콕슨 순위합 검정**과 수학적으로 동등하지만 공식화 방식(쌍별 비교 기반)이 다릅니다.
3.  **대표본 근사**: 큰 $n_y, n_x$에 대해 검정통계량 $U$는 근사적으로 정규분포를 따라 계산을 단순화합니다.
4.  **동순위 처리**: 동순위는 $u_y$와 $u_x$에 분수 기여도를 배정하여 처리합니다.

------------------------------------------------------------------------

## 범주형 데이터 분석 (Categorical Data Analysis)

**범주형 데이터 분석**(Categorical Data Analysis)은 결과변수가 **범주형**(categorical)일 때 사용됩니다.

-   **명목형 변수 (Nominal Variables)**: 범주 간에 논리적인 순서가 없는 변수 (예: 성별: 남성, 여성).
-   **순위형 변수 (Ordinal Variables)**: 범주 간에 논리적 순서가 존재하지만, 값들 간의 상대적 거리(간격)는 명확히 정의되지 않는 변수 (예: 소, 중, 대).

범주형 데이터에서는 종종 한 변수의 분포가 다른 변수의 수준에 따라 어떻게 변화하는지를 분석합니다. 예를 들어 분할표에서 열에 따라 행 백분율이 다르게 나타날 수 있습니다.

------------------------------------------------------------------------

### 연관성 검정 (Association Tests)

#### 소표본 (Small Samples)

##### 피셔의 정확 검정 (Fisher's Exact Test) {#fishers-exact-test}

표본 크기가 작은 경우, 비율 차이 $\hat{p}_1 - \hat{p}_2$의 점근적 정규성에 기반한 근사 검정이 성립하지 않습니다. 이러한 경우 **피셔의 정확 검정**(Fisher's Exact Test)을 사용하여 다음을 평가합니다.

-   귀무가설 ($H_0$): $p_1 = p_2$ (변수 간 연관성 없음).
-   대립가설 ($H_a$): $p_1 \neq p_2$ (연관성이 존재함).

**통계적 가정**

1.  $X_1$과 $X_2$는 서로 독립인 **이항 확률변수**입니다.
    -   $X_1 \sim \text{Binomial}(n_1, p_1)$,
    -   $X_2 \sim \text{Binomial}(n_2, p_2)$.
2.  $x_1$과 $x_2$는 관측값입니다(각 표본의 성공 횟수).
3.  총 표본 크기는 $n = n_1 + n_2$입니다.
4.  총 성공 횟수는 $m = x_1 + x_2$입니다.

총 성공 횟수 $m$을 조건화하면, 표본 1의 성공 횟수는 **초기하분포**(Hypergeometric distribution)를 따릅니다.

------------------------------------------------------------------------

**검정통계량**

$H_0: p_1 = p_2$ 대 $H_a: p_1 \neq p_2$를 검정하기 위해 다음 검정통계량을 사용합니다.

$$
Z^2 = \left( \frac{\hat{p}_1 - \hat{p}_2}{\sqrt{\hat{p}(1 - \hat{p}) \left( \frac{1}{n_1} + \frac{1}{n_2} \right)}} \right)^2 \sim \chi^2_{1, \alpha}
$$

여기서:

-   $\hat{p}_1$과 $\hat{p}_2$는 표본 1과 2에서 관측된 성공 비율,

-   $\hat{p}$는 통합 비율: $$
      \hat{p} = \frac{x_1 + x_2}{n_1 + n_2},
      $$

-   $\chi^2_{1, \alpha}$는 자유도 1인 **카이제곱 분포**의 상위 $\alpha$ 임계값입니다.

피셔의 정확 검정은 연관성이 없다는 귀무가설 하에서 관측 빈도가 기대 빈도와 유의미하게 다른지 검정하기 위해 **분할표**(contingency table) 환경으로 확장될 수 있습니다.

```{r}
# 2x2 분할표 생성
data_table <- matrix(c(8, 2, 1, 5), nrow = 2, byrow = TRUE)
colnames(data_table) <- c("Success", "Failure")
rownames(data_table) <- c("Group 1", "Group 2")

# 분할표 출력
data_table

# 피셔의 정확 검정 수행
fisher_result <- fisher.test(data_table)

# 결과 출력
fisher_result
```

`fisher.test()`의 출력 결과는 다음을 포함합니다.

-   p-value: 귀무가설 하에서 그러한 분할표를 관측할 확률.
-   Alternative Hypothesis: 검정이 단측인지 양측인지 명시.
-   p-값이 $\alpha$보다 작으면 $H_0$을 기각하고 두 변수 간에 유의미한 연관성이 존재한다고 결론짓습니다.

##### 정확 카이제곱 검정 (Exact Chi-Square Test) {#sec-exact-chi-square-test}

정규 근사가 적용되지 않는 소표본의 경우 피셔의 정확 검정 또는 몬테카를로 시뮬레이션 방법을 사용하여 **정확 카이제곱 검정**을 계산할 수 있습니다.

2x2 분할표에서의 카이제곱 검정통계량은 다음과 같습니다.

$$
\chi^2 = \sum_{i=1}^r \sum_{j=1}^c \frac{(O_{ij} - E_{ij})^2}{E_{ij}}
$$

여기서:

-   $O_{ij}$: 셀 $(i, j)$의 관측 빈도,
-   $E_{ij}$: 귀무가설 하의 기대 빈도,
-   $r$: 행의 수,
-   $c$: 열의 수.

#### 대표본 (Large Samples)

##### 피어슨 카이제곱 검정 (Pearson Chi-Square Test) {#sec-pearson-chi-square-test}

**피어슨 카이제곱 검정**(Pearson Chi-Square Test)은 두 범주형 변수 간에 연관성이 존재하는지 검정하는 데 널리 사용됩니다. 분할표의 관측 빈도를 귀무가설 하의 기대 빈도와 비교합니다.

검정통계량은 다음과 같습니다.

$$
\chi^2 = \sum_{\text{모든 셀}} \frac{(\text{관측값} - \text{기댓값})^2}{\text{기댓값}}
$$

이 검정은 독립적인 여러 조사나 실험 전반에서 다수의 비율 또는 빈도를 비교하는 상황에 적용됩니다.

-   **귀무가설** ($H_0$): 관측 데이터가 기댓값과 일치한다 (연관성이 없거나 모델로부터의 이탈이 없음).
-   **대립가설** ($H_a$): 관측 데이터가 기댓값과 유의미하게 다르다.

------------------------------------------------------------------------

**검정의 주요 특징**

1.  모델 검증(Validation of Models): \
    일부 경우 $H_0$은 타당성을 검증하려는 모델 자체를 나타냅니다. 목표가 반드시 모델을 기각하는 것은 아니며, 데이터가 모델과 일치하는지 확인하는 것입니다. 편차는 단순한 무작위 우연에 의한 것일 수 있습니다.

2.  연관성의 강도(Strength of Association): \
    카이제곱 검정은 연관성의 존재 여부를 감지하지만 연관성의 강도를 측정하지는 **않습니다**. 강도를 측정하려면 크래머의 V(Cramér's V)나 파이 계수(Phi coefficient)와 같은 지표를 사용해야 합니다.

3.  표본 크기의 영향(Effect of Sample Size): 

    -   카이제곱 통계량은 표본 크기를 직접 반영합니다. 연관성의 강도가 동일하더라도 표본 크기가 2배가 되면 $\chi^2$ 통계량도 2배가 됩니다.
    -   이러한 민감성은 때때로 실무적으로 의미가 없는 사소한 차이까지 유의미한 결과로 탐지하게 만들 수 있습니다.

4.  기대 셀 빈도(Expected Cell Frequencies): 

    -   분할표에서 **셀의 20% 이상**이 5 미만의 기대 빈도를 갖는 경우 이 검정은 적절하지 않습니다.
    -   표본 크기가 작은 경우 [피셔의 정확 검정](#fishers-exact-test)이나 정확 p-값을 대신 사용해야 합니다.

------------------------------------------------------------------------

1.  **단일 비율 검정 (Test for a Single Proportion)**\
    관측된 성공 비율이 0.5와 같은지 검정합니다.

$$
\begin{aligned}
H_0&: p_J = 0.5 \\
H_a&: p_J < 0.5
\end{aligned}
$$

```{r}
# 관측 데이터
july.x <- 480
july.n <- 1000
# 단일 비율 검정 수행
prop.test(
  x = july.x,
  n = july.n,
  p = 0.5,
  alternative = "less",
  correct = FALSE
)
```

2.  **두 집단 간 비율 동일성 검정**: 7월과 9월의 성공 비율이 동일한지 검정합니다.

$$
\begin{aligned}
H_0&: p_J = p_S \\
H_a&: p_J \neq p_S
\end{aligned}
$$

```{r}
# 두 집단의 관측 데이터
sept.x <- 704
sept.n <- 1600
# 비율 동일성 검정 수행
prop.test(
  x = c(july.x, sept.x),
  n = c(july.n, sept.n),
  correct = FALSE
)
```

------------------------------------------------------------------------

+---------------------+--------------+--------------+------------+--------------+
| 구분                | 실험 1       | 실험 2       | ...        | 실험 k       |
+=====================+==============+==============+============+==============+
| 성공 횟수           | $x_1$        | $x_2$        | ...        | $x_k$        |
+---------------------+--------------+--------------+------------+--------------+
| 실패 횟수           | $n_1 - x_1$  | $n_2 - x_2$  | ...        | $n_k - x_k$  |
+---------------------+--------------+--------------+------------+--------------+
| 합계                | $n_1$        | $n_2$        | ...        | $n_k$        |
+---------------------+--------------+--------------+------------+--------------+

: 다집단 비율의 비교 (Comparison of Proportions for Multiple Groups)

다음 귀무가설을 검정합니다.

$$
H_0: p_1 = p_2 = \dots = p_k
$$

대립가설은 적어도 하나의 비율이 다르다는 것입니다.

------------------------------------------------------------------------

**통합 비율 (Pooled Proportion)**

$H_0$이 참이라고 가정할 때, 성공 확률의 공통 값은 다음과 같이 추정됩니다.

$$
\hat{p} = \frac{x_1 + x_2 + \dots + x_k}{n_1 + n_2 + \dots + n_k}.
$$

$H_0$ 하에서의 **기대 빈도**는 다음과 같습니다.

+------------+------------------+------------------+------------+------------------+
| 성공       | $n_1 \hat{p}$    | $n_2 \hat{p}$    | ...        | $n_k \hat{p}$    |
+============+==================+==================+============+==================+
| 실패       | $n_1(1-\hat{p})$ | $n_2(1-\hat{p})$ | ...        | $n_k(1-\hat{p})$ |
+------------+------------------+------------------+------------+------------------+
| 합계       | $n_1$            | $n_2$            |            | $n_k$            |
+------------+------------------+------------------+------------+------------------+

: 추정된 비율을 사용한 적합도 검정의 기대 빈도 (Expected counts for a goodness-of-fit test with estimated proportion)

검정통계량은 다음과 같습니다.

$$
\chi^2 = \sum_{\text{모든 셀}} \frac{(\text{관측값} - \text{기댓값})^2}{\text{기댓값}}
$$

이는 $k - 1$의 자유도를 갖습니다.

------------------------------------------------------------------------

**이차원 분할표 (Two-Way Contingency Tables)**

범주형 데이터가 교차 분류될 때 관측 빈도의 이차원 표를 작성합니다.

+--------------+----------+----------+-------+----------+-------+----------+-----------+
|              | 1        | 2        | ...   | j        | ...   | c        | 행 합계   |
+==============+==========+==========+=======+==========+=======+==========+===========+
| 1            | $n_{11}$ | $n_{12}$ | ...   | $n_{1j}$ | ...   | $n_{1c}$ | $n_{1.}$  |
+--------------+----------+----------+-------+----------+-------+----------+-----------+
| 2            | $n_{21}$ | $n_{22}$ | ...   | $n_{2j}$ | ...   | $n_{2c}$ | $n_{2.}$  |
+--------------+----------+----------+-------+----------+-------+----------+-----------+
| ...          | ...      | ...      | ...   | ...      | ...   | ...      | ...       |
+--------------+----------+----------+-------+----------+-------+----------+-----------+
| r            | $n_{r1}$ | $n_{r2}$ | ...   | $n_{rj}$ | ...   | $n_{rc}$ | $n_{r.}$  |
+--------------+----------+----------+-------+----------+-------+----------+-----------+
| 열 합계      | $n_{.1}$ | $n_{.2}$ | ...   | $n_{.j}$ | ...   | $n_{.c}$ | $n_{..}$  |
+--------------+----------+----------+-------+----------+-------+----------+-----------+

: 주변 합계를 포함한 일반적인 형태의 분할표 (General form contingency table with marginal totals)

**표본추출 설계 (Sampling Designs)**

1.  **설계 1: 총 표본 크기 고정 (Total Sample Size Fixed)**

    -   모집단으로부터 크기 $n$의 단일 무작위 표본을 추출합니다.
    -   개체들을 $r$개의 행과 $c$개의 열로 교차 분류합니다. 행 합계와 열 합계가 모두 확률변수입니다.
    -   셀 빈도 $n_{ij}$는 다음을 만족하는 확률 $p_{ij}$를 갖는 **다항분포**(multinomial distribution)를 따릅니다. $$ \sum_{i=1}^r \sum_{j=1}^c p_{ij} = 1. $$
    -   $X$를 행 변수, $Y$를 열 변수라 할 때 결합 확률을 $p_{ij} = P(X = i, Y = j)$라고 합니다.
    -   독립성 귀무가설: $$ H_0: p_{ij} = p_{i.} p_{.j}, \quad \text{(단, } p_{i.} = P(X = i), \; p_{.j} = P(Y = j)\text{)}. $$
    -   대립가설: $$ H_a: p_{ij} \neq p_{i.} p_{.j}. $$

2.  **설계 2: 행 합계 고정 (Row Totals Fixed)**

    -   $r$개의 행 모집단으로부터 각각 크기 $n_1, n_2, \dots, n_r$의 무작위 표본을 독립적으로 추출합니다.
    -   행 합계 $n_{i.}$는 고정되어 있으며 열 합계는 확률변수입니다.
    -   각 행의 빈도는 독립적인 **다항분포**를 따릅니다.
    -   귀무가설은 열 변수 $Y$의 조건부 확률이 모든 행에 걸쳐 동일하다고 가정합니다. $$ H_0: p_{ij} = P(Y = j | X = i) = p_j \quad (\text{모든 } i, j\text{에 대해}). $$
    -   동등하게 다음과 같이 표현됩니다. $$ H_0: (p_{i1}, p_{i2}, \dots, p_{ic}) = (p_1, p_2, \dots, p_c) \quad (\text{모든 } i\text{에 대해}). $$
    -   대립가설: $$ H_a: (p_{i1}, p_{i2}, \dots, p_{ic})\text{가 모든 } i\text{에 대해 동일하지 않다}. $$

+------------------------+-------------------------------------------------------------------------------------------------------------------------------------+------------------------------------------------------------------------------------------------------------------------------------+
| **설계 구분**          | **총 표본 크기 고정 (Total Sample Size Fixed)**                                                                                     | **행 합계 고정 (Row Totals Fixed)**                                                                                                |
+========================+=====================================================================================================================================+====================================================================================================================================+
| **시나리오**           | 모든 관측치가 하나의 표본으로 함께 수집되는 단일 데이터셋 또는 실험.                                                                 | 각 행 모집단별로 고정된 표본 크기를 설정하여 행마다 별도로 관측치를 수집함.                                                         |
+------------------------+-------------------------------------------------------------------------------------------------------------------------------------+------------------------------------------------------------------------------------------------------------------------------------+
| **예시**               | 100명의 응답자를 무작위 추출하여 두 범주형 변수(예: 연령대, 성별)에 따라 응답을 기록한 설문조사.                                    | 사전 정의된 집단에서 정해진 인원을 표본 추출한 층화 설문조사(예: 남성 30명, 여성 40명, 기타 30명).                                 |
+------------------------+-------------------------------------------------------------------------------------------------------------------------------------+------------------------------------------------------------------------------------------------------------------------------------+
| **설계 목적**          | 전체 관측치 수가 고정된 상황을 모델링함.\                                                                                           | 사전 정의된 층(strata) 또는 집단 내에서 독립적으로 표본 추출이 일어나는 시나리오를 모델링함.\                                       |
|                        | 행과 열 범주가 모두 확률적으로 발생함.\                                                                                             | 행 간의 총 관측치 수 차이를 무시하고, 행 간 열 비율의 **동질성**(homogeneity)을 검정함.                                            |
|                        | 두 범주형 변수(행과 열) 간의 **독립성**(independence)을 검정함.                                                                     |                                                                                                                                    |
+------------------------+-------------------------------------------------------------------------------------------------------------------------------------+------------------------------------------------------------------------------------------------------------------------------------+
| **실무 적용 사례**     | **시장 조사**: 고객 인구통계(행)와 구매 행동(열) 사이에 종속성이 존재하는가?\                                                       | **공중보건**: 흡연율(열)이 연령 집단(행) 전반에 걸쳐 일관된가?\                                                                    |
|                        | **생물학**: 생물 종(행)과 서식지 유형(열) 사이에 연관성이 존재하는가?                                                               | **교육학**: 각 학교의 학생 수를 통제했을 때, 합격률(열)이 학교(행)마다 다른가?                                                     |
+------------------------+-------------------------------------------------------------------------------------------------------------------------------------+------------------------------------------------------------------------------------------------------------------------------------+

: 범주형 데이터 분석에서 총 표본 크기 고정 설계와 행 합계 고정 설계의 비교

**두 설계가 모두 필요한 이유**

1.  현실의 표본추출 제약조건:
    -   때로는 연구자가 행 합계를 통제할 수 있습니다(예: 층화 추출에서 고정된 집단 크기).
    -   다른 경우에는 사전 정의된 집단 크기 없이 데이터를 수집하여 합계가 확률적으로 결정됩니다.
2.  서로 다른 귀무가설:
    -   설계 1은 두 변수가 **독립적**인지 검정합니다(예: 한 변수가 다른 변수를 예측하는가?).
    -   설계 2는 집단 간 열 비율이 **동질적**인지 검정합니다(예: 집단들이 유사한가?).

```{r Sampling Design 1: Total Sample Size Fixed}
# 표본추출 설계 1: 총 표본 크기 고정
# 다항분포 모수 설정
r <- 3  # 행의 수
c <- 4  # 열의 수
n <- 100  # 총 표본 크기
p <- matrix(c(0.1, 0.2, 0.1, 0.1,
              0.05, 0.15, 0.05, 0.1,
              0.05, 0.05, 0.025, 0.075), nrow = r, byrow = TRUE)

# 단일 무작위 표본 생성
set.seed(123)  # 재현성을 위한 시드 설정
n_ij <- rmultinom(1, size = n, prob = as.vector(p))

# 분할표 형태로 재구성
contingency_table_fixed_total <-
    matrix(n_ij,
           nrow = r,
           ncol = c,
           byrow = TRUE)
rownames(contingency_table_fixed_total) <- paste0("Row", 1:r)
colnames(contingency_table_fixed_total) <- paste0("Col", 1:c)

# 가설검정 (독립성 카이제곱 검정)
chisq_test_fixed_total <- chisq.test(contingency_table_fixed_total)

# 결과 출력
print("분할표 (총 표본 크기 고정):")
print(contingency_table_fixed_total)
print("카이제곱 검정 결과:")
print(chisq_test_fixed_total)
```

-   분할표의 모든 빈도는 행과 열 합계가 모두 확률변수인 단일 다항 표본으로부터 생성됩니다.
-   결론: 귀무가설 기각. 데이터는 행 변수와 열 변수 사이에 유의미한 종속성이 존재함을 시사합니다.

```{r Sampling Design 2: Row Totals Fixed}
# 표본추출 설계 2: 행 합계 고정
# 고정된 행 합계 모수 설정
n_row <- c(30, 40, 30)  # 행별 합계
c <- 4  # 열의 수
p_col <- c(0.25, 0.25, 0.25, 0.25)  # H0 하의 공통 열 확률

# 각 행에 대해 독립적인 다항 표본 생성
set.seed(123)  # 재현성을 위한 시드 설정
row_samples <- lapply(n_row, function(size)
    t(rmultinom(1, size, prob = p_col)))

# 분할표로 결합
contingency_table_fixed_rows <- do.call(rbind, row_samples)
rownames(contingency_table_fixed_rows) <- paste0("Row", 1:length(n_row))
colnames(contingency_table_fixed_rows) <- paste0("Col", 1:c)

# 가설검정 (동질성 카이제곱 검정)
chisq_test_fixed_rows <- chisq.test(contingency_table_fixed_rows)

# 결과 출력
print("분할표 (행 합계 고정):")
print(contingency_table_fixed_rows)
print("카이제곱 검정 결과:")
print(chisq_test_fixed_rows)
```

-   행 합계가 고정되어 있으며 각 행 내의 열 빈도는 독립적인 다항분포를 따릅니다.
-   결론: 귀무가설 기각 실패. 데이터는 행 간 열 확률의 차이를 시사하는 유의미한 증거를 제공하지 않습니다.

**결과가 다른 이유**

1.  데이터 생성 메커니즘의 차이:
    -   **설계 1**에서는 전체 표본이 단일 다항 표본으로 취급됩니다. 이는 표 내 빈도 간의 상호 의존성을 유도합니다.
    -   **설계 2**에서는 행들이 독립적으로 생성되며, 행 간 열 확률의 일관성만을 검정합니다.
2.  귀무가설의 차이:
    -   **설계 1**은 행과 열 변수 간의 독립성을 검정합니다(더 엄격한 제약).
    -   **설계 2**는 행 간 열 확률의 동질성을 검정합니다(상대적으로 덜 엄격한 제약).

**해석**

-   귀무가설 자체가 다르므로 두 결과는 **직접적으로 비교할 수 없습니다**.
    -   **설계 1**은 전체 표에 걸쳐 행과 열이 독립적인지에 초점을 맞춥니다.
    -   **설계 2**는 열 분포가 행 전반에 걸쳐 일관된지에 초점을 맞춥니다.
-   실무적 함의:
    -   독립성을 검정하고자 할 때는 설계 1을 사용합니다.
    -   집단 간 일관성(동질성)을 검정하고자 할 때는 설계 2를 사용합니다.

**핵심 요약**

-   두 검정 모두 동일한 통계적 메커니즘(카이제곱 검정)을 사용하지만, 실험 설계와 귀무가설에 따라 그 해석이 달라집니다.
-   동일한 데이터셋이라도 설정된 가정에 따라 서로 다른 결론에 도달할 수 있습니다.

------------------------------------------------------------------------

##### 독립성 카이제곱 검정 (Chi-Square Test for Independence) {#sec-chi-square-test-for-independence}

귀무가설 하에서의 기대 빈도 $\hat{e}_{ij}$는 다음과 같습니다.

$$
\hat{e}_{ij} = \frac{n_{i.} n_{.j}}{n_{..}},
$$

여기서 $n_{i.}$와 $n_{.j}$는 각각 행 및 열 합계이며, $n_{..}$는 전체 표본 크기입니다.

검정통계량은 다음과 같습니다.

$$
\chi^2 = \sum_{i=1}^r \sum_{j=1}^c \frac{(n_{ij} - \hat{e}_{ij})^2}{\hat{e}_{ij}} \sim \chi^2_{(r-1)(c-1)}.
$$

다음 조건일 때 유의수준 $\alpha$에서 $H_0$을 기각합니다.

$$
\chi^2 > \chi^2_{(r-1)(c-1), \alpha}.
$$

피어슨 카이제곱 검정에 대한 참고사항:

-   목적: 두 범주형 변수 간의 연관성 또는 독립성 검정.
-   표본 크기 민감성: $\chi^2$ 통계량은 표본 크기에 비례합니다. 연관성의 강도가 동일해도 표본 크기가 2배가 되면 $\chi^2$도 2배가 됩니다.
-   기대 빈도 가정: 기대 셀 빈도의 20% 이상이 5 미만인 경우 검정이 유효하지 않으며, 이 경우 정확 검정이 선호됩니다.

```{r}
# 분할표 생성
data_table <- matrix(c(30, 10, 20, 40), nrow = 2, byrow = TRUE)
colnames(data_table) <- c("Category 1", "Category 2")
rownames(data_table) <- c("Group 1", "Group 2")

# 분할표 출력
print(data_table)

# 카이제곱 검정 수행
chi_result <- chisq.test(data_table)

# 결과 출력
chi_result
```

출력 결과는 다음을 포함합니다.

-   Chi-Square Statistic ($\chi^2$): 관측 빈도와 기대 빈도 사이의 편차를 측정하는 검정통계량.
-   p-value: $H_0$ 하에서 그러한 편차를 관측할 확률.
-   Degrees of Freedom: $r \times c$ 분할표에 대해 $(r-1)(c-1)$.
-   Expected Frequencies: $H_0$ 하에서의 기대 빈도 표.
-   p-값이 $\alpha$보다 작으면 $H_0$을 기각하고 행 변수와 열 변수 사이에 유의미한 연관성이 존재한다고 결론짓습니다.

#### 핵심 요약 (Key Takeaways)

+---------------------------------------------------------------------------+------------------------------------------------------------------------------+---------------------------------------------------+----------------------------------+------------------------------------------------------------------+
| **검정 방법**                                                             | **목적**                                                                     | **주요 특징**                                     | **적합한 표본 크기**             | **통계적 가정**                                                  |
+===========================================================================+==============================================================================+===================================================+==================================+==================================================================+
| [피셔의 정확 검정](#fishers-exact-test)                                   | **2x2 분할표**에서 두 범주형 변수 간의 연관성 검정.                          | 정확한 $p$-값을 계산함.\                          | **소표본**                       | 관측치가 서로 독립임.\                                           |
|                                                                           |                                                                              | 점근적 가정에 의존하지 않음.\                     |                                  | 고정된 주변 합계.\                                               |
|                                                                           |                                                                              | 작은 표본 크기를 잘 처리함.                       |                                  | 정규성 가정 불필요.                                              |
+---------------------------------------------------------------------------+------------------------------------------------------------------------------+---------------------------------------------------+----------------------------------+------------------------------------------------------------------+
| [정확 카이제곱 검정](#sec-exact-chi-square-test)                          | 정확 방법을 사용하여 더 큰 분할표에서 연관성 검정.                           | 피셔 정확 검정의 일반화.\                         | **소표본 ~ 중표본**              | 관측치가 서로 독립임.\                                           |
|                                                                           |                                                                              | 점근적 가정을 회피함.\                            |                                  | 주변 합계가 고정되지 않을 수 있음.\                              |
|                                                                           |                                                                              | 소규모 및 중규모 데이터셋에 적합.                 |                                  | 정규성 가정 불필요.                                              |
+---------------------------------------------------------------------------+------------------------------------------------------------------------------+---------------------------------------------------+----------------------------------+------------------------------------------------------------------+
| [피어슨 카이제곱 검정](#sec-pearson-chi-square-test)                      | 관측 빈도와 기대 빈도 사이의 불일치를 검정.                                  | 가장 일반적인 카이제곱 기반 검정.\                | **대표본**                       | 관측치가 서로 독립임.\                                           |
|                                                                           |                                                                              | 독립성 및 적합도 검정을 포함함.\                  |                                  | 기대 셀 빈도 $\ge 5$.\                                           |
|                                                                           |                                                                              | 점근적 가정에 의존함.                             |                                  | 검정통계량이 점근적으로 카이제곱 분포를 따름.                    |
+---------------------------------------------------------------------------+------------------------------------------------------------------------------+---------------------------------------------------+----------------------------------+------------------------------------------------------------------+
| [독립성 카이제곱 검정](#sec-chi-square-test-for-independence)             | 분할표에서 두 범주형 변수 간의 독립성을 검정.                                | 피어슨 카이제곱 검정의 응용.\                     | **중표본 ~ 대표본**              | 관측치가 서로 독립임.\                                           |
|                                                                           |                                                                              | 점근적 카이제곱 검정과 동일한 가정.\              |                                  | 기대 셀 빈도 $\ge 5$.\                                           |
|                                                                           |                                                                              | 대규모 분할표에 자주 사용됨.                      |                                  | 무작위 표본추출.                                                 |
+---------------------------------------------------------------------------+------------------------------------------------------------------------------+---------------------------------------------------+----------------------------------+------------------------------------------------------------------+

: 범주형 연관성 검정의 비교 (Comparison of tests for categorical association)

1.  [피셔의 정확 검정](#fishers-exact-test)은 소표본 및 고정된 마진을 갖는 2x2 분할표에 특화되어 있습니다.
2.  [정확 카이제곱 검정](#sec-exact-chi-square-test)은 더 큰 분할표를 위한 피셔 검정의 확장 버전으로 점근적 근사를 배제합니다.
3.  [피어슨 카이제곱 검정](#sec-pearson-chi-square-test)은 일반적인 프레임워크이며 적합도 검정과 독립성 검정을 포함합니다.
4.  [독립성 카이제곱 검정](#sec-chi-square-test-for-independence)은 피어슨 카이제곱 검정의 구체적인 응용입니다.

본질적으로:

-   [피셔의 정확 검정](#fishers-exact-test)과 [정확 카이제곱 검정](#sec-exact-chi-square-test)은 소규모 데이터셋을 위한 정밀한 방법입니다.
-   [피어슨 카이제곱 검정](#sec-pearson-chi-square-test)과 [독립성 카이제곱 검정](#sec-chi-square-test-for-independence)은 대규모 데이터셋에 초점을 맞추며 많은 맥락에서 혼용됩니다.

------------------------------------------------------------------------

### 순위 연관성 (Ordinal Association)

순위 연관성(Ordinal association)은 한 변수의 수준이 다른 변수의 수준에 반응하여 일관된 증가 또는 감소 패턴을 나타내는 두 변수 간의 관계를 의미합니다. 이러한 연관성은 고객 평가("나쁨", "보통", "좋음", "매우 좋음")나 소득 분위("저소득", "중소득", "고소득")와 같이 자연스러운 순서가 있는 순위형 변수를 다룰 때 특히 중요합니다.

예를 들면 다음과 같습니다.

-   고객 만족도 평가가 "나쁨"에서 "매우 좋음"으로 증가할수록 제품을 추천할 가능성도 함께 증가할 수 있습니다 (양의 순위 연관성).
-   반대로 스트레스 수준이 "낮음"에서 "높음"으로 이동할수록 업무 성과는 감소하는 경향을 보일 수 있습니다 (음의 순위 연관성).

**순위 연관성의 주요 특징**

1.  수준의 논리적 순서화: 두 변수의 범주가 모두 논리적인 순서를 따라야 합니다. 예를 들어 "소", "중", "대"는 논리적으로 순서화되어 있지만, "파란색", "둥근 모양", "키가 큰"과 같은 범주는 고유한 순서가 없으므로 순위 연관성에 적합하지 않습니다.
2.  단조적 추세 (Monotonic Trends): 연관성은 일반적으로 단조적입니다. 즉, 한 변수가 특정 방향으로 움직일 때 다른 변수도 일관된 방향(증가 또는 감소)으로 움직이는 경향을 보입니다.
3.  순위 연관성 검정: 한 변수의 순위가 다른 변수의 순위와 어떻게 관련되는지에 초점을 맞추어 특화된 통계 검정을 통해 순위 연관성을 평가합니다. 이러한 검정은 데이터가 두 변수의 순위 구조를 반영할 것을 요구합니다.

**실무적 고려사항**

이러한 검정을 사용할 때 다음 사항을 유의해야 합니다.

-   순위 데이터 처리: 데이터가 순위 구조를 적절히 반영하는지 확인합니다(예: 범주가 올바르게 순위화되고 코딩되었는지).
-   표본 크기: 표본 크기가 클수록 더 신뢰할 수 있는 추정치와 강력한 검정력을 제공합니다.
-   맥락적 타당성: 데이터 및 연구 질문의 맥락 내에서 결과를 해석합니다. 예를 들어 유의미한 스피어만 상관관계는 인과관계를 의미하는 것이 아니라 일관된 추세를 의미합니다.

#### 맨텔-헨젤 카이제곱 검정 (Mantel-Haenszel Chi-square Test) {#sec-mantel-haenszel-chi-square-test}

맨텔-헨젤 카이제곱 검정(Mantel-Haenszel Chi-square Test)은 순위 연관성을 평가하기 위한 통계 도구로, 특히 데이터가 다양한 조건이나 층(strata) 하에서 동일한 연관성을 조사하는 여러 개의 $2 \times 2$ 분할표로 구성되어 있을 때 사용됩니다. 상관계수와 같은 연관성 측도와 달리 이 검정은 연관성의 강도를 수치화하기보다는 층화(stratification)를 통제한 후에도 연관성이 여전히 존재하는지 여부를 평가합니다.

맨텔-헨젤 검정은 $K$개의 층으로 구성된 $2 \times 2 \times K$ 분할표에 적용됩니다. 각 층은 서로 다른 조건이나 하위 집단에 해당하는 $2 \times 2$ 표입니다.

각 층 $k$에 대해 분할표의 주변 합계를 다음과 같이 정의합니다.

-   $n_{.1k}$: 열 1의 총 관측치 수
-   $n_{.2k}$: 열 2의 총 관측치 수
-   $n_{1.k}$: 행 1의 총 관측치 수
-   $n_{2.k}$: 행 2의 총 관측치 수
-   $n_{..k}$: 해당 층 전체의 총 관측치 수

행 1과 열 1의 관측 셀 빈도를 $n_{11k}$라고 합니다. 주변 합계가 주어졌을 때 $n_{11k}$의 표본분포는 초기하분포를 따릅니다.

조건부 독립(conditional independence) 가정 하에서:

$n_{11k}$의 기댓값은 다음과 같습니다. $$ 
  m_{11k} = E(n_{11k}) = \frac{n_{1.k} n_{.1k}}{n_{..k}} 
  $$ $n_{11k}$의 분산은 다음과 같습니다. $$
  var(n_{11k}) = \frac{n_{1.k} n_{2.k} n_{.1k} n_{.2k}}{n_{..k}^2 (n_{..k} - 1)}
  $$

맨텔과 헨젤이 제안한 검정통계량은 다음과 같습니다.

$$
M^2 = \frac{\left(|\sum_k n_{11k} - \sum_k m_{11k}| - 0.5\right)^2}{\sum_k var(n_{11k})} \sim \chi^2_{1}
$$

여기서:

-   0.5 조정값(연속성 수정, continuity correction)은 $\chi^2$ 분포로의 근사를 개선합니다.
-   검정통계량은 조건부 독립의 귀무가설 하에서 자유도 1인 $\chi^2$ 분포를 따릅니다.

이 방법은 행과 열의 수가 각각 $I$와 $J$이고 층의 수가 $K$인 일반적인 $I \times J \times K$ 분할표로 확장될 수 있습니다.

------------------------------------------------------------------------

**귀무가설** ($H_0$):

교란요인(confounder)을 통제한 후, 모든 층에 걸쳐 관심 있는 두 변수 사이에 연관성이 없다.\
수학적 표현:

$$
H_0: \text{오즈비(Odds Ratio, OR)} = 1 \quad \text{또는} \quad \text{위험비(Risk Ratio, RR)} = 1
$$

**대립가설** ($H_a$):

교란요인을 통제한 후, 모든 층에 걸쳐 관심 있는 두 변수 사이에 연관성이 존재한다.\
수학적 표현:

$$
H_a: \text{오즈비(Odds Ratio, OR)} \neq 1 \quad \text{또는} \quad \text{위험비(Risk Ratio, RR)} \neq 1
$$

------------------------------------------------------------------------

기업이 여러 지역(예: 북부, 남부, 서부)에 걸쳐 고객 만족도(만족 대 불만족)와 재구매 가능성(예 대 아니오) 사이의 관계를 평가하고자 하는 시나리오를 고려해 보겠습니다. 목표는 이 관계가 지역 전반에 걸쳐 일관되게 유지되는지 확인하는 것입니다.

```{r}
# 2 x 2 x 3 분할표 생성
CustomerData = array(
    c(40, 30, 200, 300, 35, 20, 180, 265, 50, 25, 250, 275),
    dim = c(2, 2, 3),
    dimnames = list(
        Satisfaction = c("Satisfied", "Not Satisfied"),
        RepeatPurchase = c("Yes", "No"),
        Region = c("North", "South", "West")
    )
)

# 주변표 확인 (지역별로 요약된 전체 표)
margin.table(CustomerData, c(1, 2))
```

1.  전체 오즈비 계산 (층화 무시):

```{r}
library(samplesizeCMH)
marginal_table = margin.table(CustomerData, c(1, 2))
odds.ratio(marginal_table)
```

2.  각 지역별 조건부 오즈비 계산:

```{r}
apply(CustomerData, 3, odds.ratio)
```

3.  맨텔-헨젤 검정을 수행하여 고객 만족과 재구매 사이의 관계가 지역 전반에 걸쳐 일관되게 유지되는지 평가:

```{r}
mantelhaen.test(CustomerData, correct = TRUE)
```

결과 해석

1.  **전체 오즈비(Overall Odds Ratio)**: 지역적 차이를 무시한 만족도와 재구매 간의 전반적인 연관성 추정치를 제공합니다.
2.  **조건부 오즈비(Conditional Odds Ratios)**: 만족도에 따른 재구매 오즈가 지역별로 유사한지 여부를 보여줍니다.
3.  **맨텔-헨젤 검정**: 유의미한 결과(예: $p < 0.05$)는 만족도와 재구매 간의 관계가 지역 전반에 걸쳐 일관됨을 시사합니다. 반대로 유의미하지 않은 결과는 지역적 차이가 연관성에 영향을 줄 수 있음을 시사합니다. 맨텔-헨젤 검정을 적용함으로써 기업은 마케팅이나 고객 유지 전략을 일괄 적용할지, 아니면 지역적 차이를 반영하여 맞춤화할지 결정할 수 있습니다.
    1.  층화에 따른 잠재적 교란 효과를 통제한 후에도 관심 있는 두 변수가 층(북부, 남부, 서부) 전반에 걸쳐 연관되어 있다는 강력한 증거가 존재합니다.
    2.  약 $2.22$의 공통 오즈비(common odds ratio)는 상당한 연관성을 나타내며, 이는 노출 집단(만족)에서 결과(재구매)가 발생할 가능성이 비노출 집단에 비해 더 높음을 의미합니다.
    3.  층별 오즈비의 변동성은 연관성의 강도가 지역에 따라 약간 다를 수 있음을 시사하지만, 맨텔-헨젤 검정은 연관성이 일관(동질적)하다고 가정합니다.

#### 맥니머 검정 (McNemar's Test) {#mcnemars-test}

맥니머 검정(McNemar's Test)은 대응된(paired) 명목형 데이터를 위해 설계된 [맨텔-헨젤 카이제곱 검정](#sec-mantel-haenszel-chi-square-test)의 특수한 경우입니다. 이는 처치나 개입 전후의 범주형 반응 변화를 평가하거나, 대응 표본에서 짝지어진 반응을 비교하는 데 특히 유용합니다. 층화 데이터를 다루는 맨텔-헨젤 검정과 달리, 맥니머 검정은 대응 관측치로부터 도출된 단일 $2 \times 2$ 표를 다룹니다.

맥니머 검정은 비일치 쌍(discordant pairs, $2 \times 2$ 표의 비대각 원소)의 비율이 유의미하게 다른지를 평가합니다. 구체적으로 한 범주에서 다른 범주로 전환될 확률이 동일하다는 귀무가설을 검정합니다.

-   **귀무가설** ($H_0$): $$
    P(\text{A에서 B로 전환}) = P(\text{B에서 A로 전환})
    $$ 이는 한 범주에서 다른 범주로 전환될 확률이 동일함을 의미하며, 비대각 셀 빈도($n_{12}$와 $n_{21}$)가 대칭임을 의미합니다. $$
    H_0: n_{12} = n_{21}
    $$

-   **대립가설** ($H_A$): $$
    P(\text{A에서 B로 전환}) \neq P(\text{B에서 A로 전환})
    $$ 이는 범주 간 전환 확률이 동일하지 않음을 의미하며, 비대각 셀 빈도($n_{12}$와 $n_{21}$)가 비대칭임을 의미합니다. $$
    H_A: n_{12} \neq n_{21}
    $$

예를 들어 새로운 광고 캠페인이 두 제품(A와 B)에 대한 고객 선호도에 영향을 미치는지 분석하는 기업을 고려해 보겠습니다. 각 고객은 캠페인 전후에 설문조사를 받아 다음과 같은 $2 \times 2$ 분할표가 도출됩니다.

-   **전(Before) 행**: 캠페인 전 제품 A 또는 B 선호도.
-   **후(After) 열**: 캠페인 후 제품 A 또는 B 선호도.

표의 구조:

|              | 후(After) A | 후(After) B |
|--------------|-------------|-------------|
| **전(Before) A** | $n_{11}$    | $n_{12}$    |
| **전(Before) B** | $n_{21}$    | $n_{22}$    |

: 제품 A와 제품 B 간의 고객 전환 행동 (Customer switching behavior between Product A and Product B)

-   $n_{12}$: 제품 A에서 B로 선호를 바꾼 고객 수.
-   $n_{21}$: 제품 B에서 A로 선호를 바꾼 고객 수.

검정은 비일치 쌍을 나타내는 $n_{12}$와 $n_{21}$에 집중합니다.

맥니머 검정통계량은 다음과 같습니다. $$
M^2 = \frac{(|n_{12} - n_{21}| - 0.5)^2}{n_{12} + n_{21}}
$$ 여기서:

-   0.5는 표본 크기가 작을 때 적용되는 연속성 수정입니다.
-   선호도 변화가 없다는 귀무가설 하에서 $M^2$은 자유도 1인 $\chi^2$ 분포를 따릅니다.

------------------------------------------------------------------------

참가자들을 캠페인 전후로 설문 조사한 투표 행동 연구를 분석해 보겠습니다.

-   행: 캠페인 전 투표 선호 (Yes, No).
-   열: 캠페인 후 투표 선호 (Yes, No).

```{r}
# 캠페인 전후의 투표 선호도
vote = matrix(c(682, 22, 86, 810), nrow = 2, byrow = TRUE,
              dimnames = list(
                "Before" = c("Yes", "No"),
                "After" = c("Yes", "No")
              ))

# 연속성 수정을 적용한 맥니머 검정 수행
mcnemar_result <- mcnemar.test(vote, correct = TRUE)
mcnemar_result
```

검정 결과 제공 정보:

-   **검정통계량** ($M^2$): 비일치 쌍의 비대칭성을 정량화합니다.
-   **p-value**: 비일치 비율 간에 유의미한 차이가 있는지를 나타냅니다.

결과 해석

1.  **검정통계량**: 큰 $M^2$ 값은 비일치 쌍의 상당한 비대칭성을 시사합니다.
2.  **p-값**:
    -   낮은 p-값(예: $p < 0.05$)은 귀무가설을 기각하며, 선호를 바꾼 참가자의 비율(예: Yes에서 No로)이 반대 방향으로 바꾼 비율(예: No에서 Yes로)과 유의미하게 다름을 나타냅니다.
    -   높은 p-값은 귀무가설 기각에 실패하며, 유의미한 선호도 변화가 없음을 시사합니다.

맥니머 검정의 실무적 활용:

1.  **마케팅 캠페인**: 캠페인이 소비자의 선호도나 구매 의향을 변화시키는지 평가.
2.  **제품 테스트**: 새로운 기능이나 리디자인이 고객 평가를 변화시키는지 확인.
3.  **의학 연구**: 대응 임상시험에서 처치 효과 분석.

#### 맥니머-바우커 검정 (McNemar-Bowker Test) {#sec-mcnemar-bowker-test}

맥니머-바우커 검정(McNemar-Bowker Test)은 3개 이상의 범주를 갖는 대응 명목형 데이터를 분석하기 위해 설계된 [맥니머 검정](#mcnemars-test)의 확장입니다. 모든 범주에 걸쳐 비대각 원소를 비교하여 전체 분할표의 대칭성을 평가합니다. 이 검정은 범주 간의 변화가 균등하게 분포되어 있는지 아니면 유의미한 비대칭성이 존재하는지 이해하는 데 특히 유용합니다.

------------------------------------------------------------------------

데이터가 $r \times r$ 정사각 분할표로 구성되어 있고, $r$은 범주의 수이며, 비대각 원소는 범주 간의 전환을 나타낸다고 가정합니다.

맥니머-바우커 검정의 가설:

-   **귀무가설** ($H_0$): $$
    \begin{aligned}
    P(\text{범주 } i\text{에서 범주 } j\text{로 전환}) &= P(\text{범주 } j\text{에서 범주 } i\text{로 전환}) \\
    & \forall i \neq j
    \end{aligned}
    $$ 이는 비대각 원소가 대칭적이며, 범주 전환에 방향성 선호가 없음을 의미합니다.

-   **대립가설** ($H_A$): $$
    \begin{aligned}
    P(\text{범주 } i\text{에서 범주 } j\text{로 전환}) &\neq P(\text{범주 } j\text{에서 범주 } i\text{로 전환}) \\
    & \text{적어도 한 쌍 }(i, j)\text{에 대해}
    \end{aligned}
    $$ 이는 비대각 원소가 대칭적이지 않으며, 적어도 한 쌍의 범주 간 전환에서 방향성 선호가 존재함을 의미합니다.

------------------------------------------------------------------------

맥니머-바우커 검정통계량은 다음과 같습니다. $$
B^2 = \sum_{i < j} \frac{(n_{ij} - n_{ji})^2}{n_{ij} + n_{ji}}
$$

여기서:

-   $n_{ij}$: 범주 $i$에서 범주 $j$로 전환된 관측 빈도.
-   $n_{ji}$: 범주 $j$에서 범주 $i$로 전환된 관측 빈도.

귀무가설 하에서 검정통계량 $B^2$은 근사적으로 자유도 $\frac{r(r-1)}{2}$인 $\chi^2$ 분포를 따릅니다(고유한 범주 쌍의 수에 해당).

------------------------------------------------------------------------

예를 들어 한 기업이 새로운 정책을 시행하기 전과 후에 고객 만족도를 조사합니다. 만족도는 1부터 3까지의 척도로 평가됩니다(1 = 낮음, 2 = 보통, 3 = 높음). 대응된 응답은 다음의 $3 \times 3$ 분할표로 요약됩니다.

```{r}
# 개입 전후의 만족도 평가 데이터
satisfaction_table <- matrix(c(
    30, 10, 5,  # 전: 낮음
    8, 50, 12,  # 전: 보통
    6, 10, 40   # 전: 높음
), nrow = 3, byrow = TRUE,
dimnames = list(
    "Before" = c("Low", "Medium", "High"),
    "After" = c("Low", "Medium", "High")
))

# 맥니머-바우커 검정을 수행하는 함수 정의
mcnemar_bowker_test <- function(table) {
  if (!all(dim(table)[1] == dim(table)[2])) {
    stop("Input must be a square matrix.")
  }
  
  # 비대각 원소 추출
  n <- nrow(table)
  stat <- 0
  df <- 0
  
  for (i in 1:(n - 1)) {
    for (j in (i + 1):n) {
      nij <- table[i, j]
      nji <- table[j, i]
      stat <- stat + (nij - nji)^2 / (nij + nji)
      df <- df + 1
    }
  }
  
  p_value <- pchisq(stat, df = df, lower.tail = FALSE)
  return(list(statistic = stat, df = df, p_value = p_value))
}

# 검정 실행
result <- mcnemar_bowker_test(satisfaction_table)

# 결과 출력
cat("McNemar-Bowker Test Results:\n")
cat("Test Statistic (B^2):", result$statistic, "\n")
cat("Degrees of Freedom:", result$df, "\n")
cat("p-value:", result$p_value, "\n")
```

출력 결과는 다음을 포함합니다.

-   **Test Statistic** ($B^2$): 비대각 원소의 비대칭성 측도.
-   **p-value**: 대칭성의 귀무가설 하에서 데이터를 관측할 확률.

결과 해석

1.  검정통계량: 큰 $B^2$ 값은 범주 간 전환에서 상당한 비대칭성이 존재함을 시사합니다.
2.  p-값:
    -   **p-값이 유의수준보다 작은 경우**(예: $p < 0.05$), 귀무가설을 기각하며 적어도 한 쌍의 범주 간 전환에서 유의미한 비대칭성이 존재함을 나타냅니다.
    -   **p-값이 유의수준보다 큰 경우**, 귀무가설 기각에 실패하며 범주 간 전환이 대칭적임을 시사합니다.

맥니머-바우커 검정의 폭넓은 응용:

1.  고객 피드백 분석: 개입 전후의 고객 만족도 수준 변화 평가.
2.  마케팅 캠페인: 광고에 따른 다중 브랜드 간의 브랜드 선호도 변화 평가.
3.  제품 테스트: 리디자인 후 서로 다른 제품 기능에 대한 사용자 선호도 변화 파악.

#### 스튜어트-맥스웰 검정 (Stuart-Maxwell Test) {#sec-stuart-maxwell-test}

스튜어트-맥스웰 검정(Stuart-Maxwell Test)은 3개 이상의 범주를 갖는 대응 범주형 데이터의 변화를 분석하는 데 사용됩니다. 이는 [맥니머 검정](#mcnemars-test)의 일반화로, 비대각 원소가 범주 간 전환을 나타내는 정사각 분할표에 적용됩니다. 모든 쌍에 걸친 대칭성을 검정하는 [맥니머-바우커 검정](#sec-mcnemar-bowker-test)과 달리, [스튜어트-맥스웰 검정](#sec-stuart-maxwell-test)은 전체적인 주변 동질성(marginal homogeneity)에 초점을 맞춥니다.

이 검정은 대응 데이터의 주변 분포(marginal distributions)가 범주 전반에 걸쳐 일관된지를 평가합니다. 이는 개입 전후와 같은 두 조건 사이에서 응답 분포가 이동했는지를 조사할 때 특히 유용합니다.

------------------------------------------------------------------------

스튜어트-맥스웰 검정의 가설:

-   **귀무가설** ($H_0$): $$
    \text{대응 데이터의 주변 분포가 동질적이다 (차이가 없음).}
    $$

-   **대립가설** ($H_A$): $$
    \text{대응 데이터의 주변 분포가 동질적이지 않다 (차이가 존재함).}
    $$

------------------------------------------------------------------------

스튜어트-맥스웰 검정통계량은 다음과 같이 계산됩니다. $$
M^2 = \mathbf{b}' \mathbf{V}^{-1} \mathbf{b}
$$ 여기서:

-   $\mathbf{b}$: 대응 범주의 주변 합계 간의 차이 벡터.
-   $\mathbf{V}$: 귀무가설 하에서 $\mathbf{b}$의 공분산 행렬.

검정통계량 $M^2$은 자유도 $(r - 1)$인 $\chi^2$ 분포를 따르며, 여기서 $r$은 범주의 수입니다.

------------------------------------------------------------------------

한 기업이 새로운 직장 정책을 시행하기 전과 후에 직원 만족도 수준(낮음, 보통, 높음)을 조사합니다. 결과는 다음의 $3 \times 3$ 분할표로 요약됩니다.

```{r}
# 정책 변경 전후의 직원 만족도 데이터
satisfaction_table <- matrix(c(
    40, 10, 5,  # 전: 낮음
    8, 50, 12,  # 전: 보통
    6, 10, 40   # 전: 높음
), nrow = 3, byrow = TRUE,
dimnames = list(
    "Before" = c("Low", "Medium", "High"),
    "After" = c("Low", "Medium", "High")
))

# 스튜어트-맥스웰 검정을 수행하는 함수 정의
stuart_maxwell_test <- function(table) {
  if (!all(dim(table)[1] == dim(table)[2])) {
    stop("Input must be a square matrix.")
  }
  
  # 각 범주의 주변 합계
  row_totals <- rowSums(table)
  col_totals <- colSums(table)
  
  # 행과 열의 주변 합계 차이 벡터
  b <- row_totals - col_totals
  
  # 귀무가설 하의 공분산 행렬
  total <- sum(table)
  V <- diag(row_totals + col_totals) - 
       (outer(row_totals, col_totals, "+") / total)
  
  # 검정통계량 계산
  M2 <- t(b) %*% solve(V) %*% b
  df <- nrow(table) - 1
  p_value <- pchisq(M2, df = df, lower.tail = FALSE)
  
  return(list(statistic = M2, df = df, p_value = p_value))
}

# 스튜어트-맥스웰 검정 실행
result <- stuart_maxwell_test(satisfaction_table)

# 결과 출력
cat("Stuart-Maxwell Test Results:\n")
cat("Test Statistic (M^2):", result$statistic, "\n")
cat("Degrees of Freedom:", result$df, "\n")
cat("p-value:", result$p_value, "\n")
```

결과 해석

1.  검정통계량: 표에서 주변 분포 차이의 크기를 측정합니다.
2.  p-값:
    -   **낮은 p-값**(예: $p < 0.05$)은 주변 분포 간에 유의미한 차이가 존재함을 나타내며, 응답 분포의 실질적인 변화를 시사합니다.
    -   **높은 p-값**은 주변 분포 차이에 대한 증거가 없음을 나타내며, 조건 전반에 걸쳐 분포가 일관됨을 의미합니다.

스튜어트-맥스웰 검정의 실무적 응용:

1.  직원 설문조사: 정책 변경 전후의 만족도 수준 이동 분석.
2.  소비자 연구: 마케팅 캠페인 전후의 제품 선호도 변화 평가.
3.  의료 연구: 범주 전반에 걸친 환자의 치료 반응 변화 평가.

#### 코크런-맨텔-헨젤 (CMH) 검정 (Cochran-Mantel-Haenszel (CMH) Test) {#sec-cochran-mantel-haenszel-cmh-test}

코크런-맨텔-헨젤(CMH) 검정은 [맨텔-헨젤 카이제곱 검정](#sec-mantel-haenszel-chi-square-test)의 일반화입니다. 제3의 층화 변수의 효과를 통제하면서 두 변수 간의 연관성을 평가합니다. 이 검정은 특히 순위형 데이터에 적합하여 연구자가 층 전반에 걸친 추세와 연관성을 감지할 수 있게 해줍니다.

CMH 검정은 다음과 같은 시나리오를 다룹니다.

1.  두 변수(예: 노출과 결과)가 순위형 또는 명목형입니다.
2.  제3의 변수(예: 인구통계학적 요인 또는 환경적 요인)가 데이터를 $K$개의 독립적인 집단으로 층화합니다.

이 검정은 다음 질문에 답합니다: 제3의 변수에 의해 정의된 층 전반에 걸쳐 두 변수 사이에 일관된 연관성이 존재하는가?

------------------------------------------------------------------------

CMH 검정은 데이터의 특성에 따라 세 가지 주요 변형을 갖습니다.

1.  순위 데이터를 위한 상관 검정 (Correlation Test for Ordinal Data): 층 전반에 걸쳐 두 순위 변수 간에 선형 연관성이 존재하는지 평가합니다.
2.  일반 연관성 검정 (General Association Test): 제3의 변수로 층화하면서 두 변수 간의 일반적인 연관성(반드시 순위형일 필요는 없음)을 검정합니다.
3.  동질성 검정 (Homogeneity Test): 두 변수 간의 연관성 강도가 층 전반에 걸쳐 일관된지를 확인합니다.

------------------------------------------------------------------------

가설

-   **귀무가설** ($H_0$): 모든 층에 걸쳐 두 변수 사이에 연관성이 없거나, 연관성의 강도가 층 전반에 걸쳐 일관된다.
-   **대립가설** ($H_A$): 적어도 하나의 층에서 두 변수 사이에 연관성이 존재하거나, 연관성의 강도가 층마다 다르다.

------------------------------------------------------------------------

CMH 검정통계량은 다음과 같습니다. $$
CMH = \frac{\left( \sum_{k} \left(O_k - E_k \right)\right)^2}{\sum_{k} V_k}
$$ 여기서:

-   $O_k$: 층 $k$의 관측 빈도.
-   $E_k$: 귀무가설 하에서 계산된 층 $k$의 기대 빈도.
-   $V_k$: 층 $k$의 관측 빈도 분산.

검정통계량은 귀무가설 하에서 자유도 1인 $\chi^2$ 분포를 따릅니다.

------------------------------------------------------------------------

기업이 세 가지 경력 수준(주니어, 미드레벨, 시니어) 전반에 걸쳐 영업 성과(낮음, 보통, 높음)가 제품 만족도(낮음, 보통, 높음)와 연관되어 있는지 평가합니다. 데이터는 $3 \times 3 \times 3$ 분할표로 구성됩니다.

```{r}
# 영업 성과 데이터
sales_data <- array(
    c(20, 15, 10, 12, 18, 15, 8, 12, 20,   # 주니어
      25, 20, 15, 20, 25, 30, 10, 15, 20,  # 미드레벨
      30, 25, 20, 28, 32, 35, 15, 20, 30), # 시니어
    dim = c(3, 3, 3),
    dimnames = list(
        SalesPerformance = c("Low", "Medium", "High"),
        Satisfaction = c("Low", "Medium", "High"),
        ExperienceLevel = c("Junior", "Mid-level", "Senior")
    )
)

# CMH 검정을 위한 vcd 패키지 로드
library(vcd)

# CMH 검정 수행
cmh_result <- mantelhaen.test(sales_data, correct = FALSE)
cmh_result
```

결과 해석

1.  검정통계량: 큰 CMH 통계량은 경력 수준을 통제한 후에도 영업 성과와 만족도 사이에 유의미한 연관성이 존재함을 시사합니다.
2.  p-값:
    -   **낮은 p-값**(예: $p < 0.05$)은 층 전반에 걸쳐 두 변수 사이에 유의미한 연관성이 존재함을 나타냅니다.
    -   **높은 p-값**은 연관성의 증거가 없거나 모든 층에 걸쳐 관계가 일관됨을 시사합니다.

##### CMH 검정의 실무적 적용 (Practical Applications of the CMH Test)

1.  비즈니스 성과 분석: 서로 다른 인구통계 집단 전반에 걸쳐 고객 만족도와 영업 성과 간의 관계 조사.
2.  의료 연구: 환자 특성(예: 연령대)을 통제하면서 처치(예: 복용량)가 결과에 미치는 영향 평가.
3.  교육 연구: 교수법에 따라 층화하여 시험 점수와 학습 시간 간의 관계 분석.

#### 검정 요약표 (Summary Table of Tests)

다음 표는 각 검정을 언제 왜 사용해야 하는지에 대한 간결한 지침을 제공합니다.

+-----------------------------------------------------------------------------+--------------------------------------------------------------------------------------------+---------------------------------------------------------------------+----------------------------------------------------------+
| **검정 명칭**                                                               | **사용 시점**                                                                              | **해결하는 핵심 질문**                                              | **데이터 요구조건**                                      |
+=============================================================================+============================================================================================+=====================================================================+==========================================================+
| [맨텔-헨젤 카이제곱 검정](#sec-mantel-haenszel-chi-square-test)             | 여러 층 전반에 걸쳐 두 이진 변수 간의 연관성을 검정할 때.                                  | 층 전반에 걸쳐 일관된 연관성이 존재하는가?                         | $2 \times 2 \times K$ 표의 이진 변수.                    |
+-----------------------------------------------------------------------------+--------------------------------------------------------------------------------------------+---------------------------------------------------------------------+----------------------------------------------------------+
| [맥니머 검정](#mcnemars-test)                                               | 대응된 이진 데이터에서 주변 대칭성을 분석할 때.                                            | 비일치 쌍의 비율이 동일한가?                                        | 대응된 이진 반응 ($2 \times 2$ 표).                      |
+-----------------------------------------------------------------------------+--------------------------------------------------------------------------------------------+---------------------------------------------------------------------+----------------------------------------------------------+
| [맥니머-바우커 검정](#sec-mcnemar-bowker-test)                             | 3개 이상의 범주를 갖는 대응 명목형 데이터에서 대칭성을 검정할 때.                          | 모든 범주에 걸쳐 비대각 원소가 대칭적인가?                          | $r \times r$ 표의 대응 명목형 데이터.                    |
+-----------------------------------------------------------------------------+--------------------------------------------------------------------------------------------+---------------------------------------------------------------------+----------------------------------------------------------+
| [코크런-맨텔-헨젤 (CMH) 검정](#sec-cochran-mantel-haenszel-cmh-test)        | 층화 변수를 통제하면서 순위형 또는 일반적인 연관성을 검정할 때.                            | 층화 후에도 두 변수 사이에 연관성이 존재하는가?                     | $I \times J \times K$ 표의 순위형 또는 명목형 데이터.    |
+-----------------------------------------------------------------------------+--------------------------------------------------------------------------------------------+---------------------------------------------------------------------+----------------------------------------------------------+
| [스튜어트-맥스웰 검정](#sec-stuart-maxwell-test)                             | 3개 이상의 범주를 갖는 대응 명목형 데이터에서 주변 동질성을 분석할 때.                     | 대응 데이터의 주변 분포가 동질적인가?                               | $r \times r$ 표의 대응 명목형 데이터.                    |
+-----------------------------------------------------------------------------+--------------------------------------------------------------------------------------------+---------------------------------------------------------------------+----------------------------------------------------------+

: 범주형 연관성 검정 요약표 (Tests for categorical association)

------------------------------------------------------------------------

**올바른 검정 선택 방법**

1.  대응 데이터 대 층화 데이터:
    -   대응 데이터에는 [맥니머 검정](#mcnemars-test) 또는 [맥니머-바우커 검정](#sec-mcnemar-bowker-test)을 사용합니다.
    -   층화 데이터에는 [맨텔-헨젤 카이제곱 검정](#sec-mantel-haenszel-chi-square-test) 또는 [코크런-맨텔-헨젤 (CMH) 검정](#sec-cochran-mantel-haenszel-cmh-test)을 사용합니다.
2.  이진 변수 대 다범주 변수:
    -   이진 데이터에는 [맥니머 검정](#mcnemars-test)을 사용합니다.
    -   다범주 데이터에는 [맥니머-바우커 검정](#sec-mcnemar-bowker-test) 또는 [스튜어트-맥스웰 검정](#sec-stuart-maxwell-test)을 사용합니다.
3.  순위 추세:
    -   층화 변수를 통제하면서 순위 연관성을 검정할 때는 [코크런-맨텔-헨젤 (CMH) 검정](#sec-cochran-mantel-haenszel-cmh-test)을 사용합니다.

------------------------------------------------------------------------

### 순위 추세 (Ordinal Trend)

순위형 데이터를 분석할 때 변수들 사이에 일관된 추세(trend)가 존재하는지 확인하는 것이 중요한 경우가 많습니다. 추세 검정은 한 변수의 변화가 다른 변수의 변화와 체계적으로 연관되어 있는 단조적 관계(monotonic relationships)를 감지하도록 특별히 설계되었습니다. 이러한 검정은 고객 만족도 평가, 소득 분위, 교육 수준과 같은 순서화된 범주를 포함하는 시나리오에서 널리 사용됩니다.

추세 검정의 주요 목표:

1.  단조적 관계 감지: 한 변수의 높거나 낮은 범주가 다른 변수의 높거나 낮은 범주와 연관되어 있는지 확인합니다.
2.  순위 구조 반영: 데이터의 고유한 순서를 활용하여 명목형 데이터를 위해 설계된 검정에 비해 더 민감하고 해석하기 쉬운 결과를 제공합니다.

------------------------------------------------------------------------

**추세 검정의 주요 고려사항**

1.  데이터 구조:
    -   변수들이 자연스러운 순서를 가지고 있으며 순위형으로 취급되는지 확인합니다.
    -   선택한 추세 검정이 데이터 구조(예: 이진 결과 대 다수준 순위 변수)와 일치하는지 확인합니다.
2.  가정:
    -   많은 검정들이 관계가 도중에 방향을 바꾸지 않는 단조적 추세를 가정합니다.
3.  해석:
    -   유의미한 결과는 추세의 존재를 나타내지만 인과관계를 의미하지는 않습니다.
    -   추세의 방향과 강도는 데이터의 맥락 내에서 신중하게 해석되어야 합니다.

#### 코크런-아미티지 검정 (Cochran-Armitage Test) {#sec-cochran-armitage-test}

코크런-아미티지 추세 검정(Cochran-Armitage Test for Trend)은 예측변수의 순서화된 범주 전반에 걸쳐 비율의 선형 추세를 감지하도록 설계된 통계적 방법입니다. 이는 이진 결과(예: 성공/실패)와 $J$개의 순서화된 수준을 갖는 순위형 예측변수가 있는 $2 \times J$ 분할표에서 특히 유용합니다.

코크런-아미티지 검정은 순위형 예측변수의 수준에 따라 이진 결과의 비율이 체계적으로 변화하는지를 평가합니다. 이 검정은 예측변수의 순위적 특성을 활용하여 일반적인 카이제곱 검정에 비해 민감도와 검정력을 향상시킵니다.

------------------------------------------------------------------------

**가설**

-   **귀무가설** ($H_0$): $$
    \text{이진 결과의 비율이 순위형 예측변수의 수준 전반에 걸쳐 일정하다.}
    $$

-   **대립가설** ($H_A$): $$
    \text{이진 결과의 비율이 순위형 예측변수의 수준 전반에 걸쳐 선형 추세를 보인다.}
    $$

------------------------------------------------------------------------

코크런-아미티지 검정통계량은 다음과 같이 계산됩니다.

$$
Z = \frac{\sum_{j=1}^{J} w_j (n_{1j} - N_j \hat{p})}{\sqrt{\hat{p} (1 - \hat{p}) \sum_{j=1}^{J} w_j^2 N_j}}
$$

여기서:

-   $n_{1j}$: 범주 $j$에서의 이진 결과 빈도 (예: "성공").
-   $N_j$: 범주 $j$의 총 관측치 수.
-   $\hat{p}$: 전체 이진 결과 비율: $$
      \hat{p} = \frac{\sum_{j=1}^{J} n_{1j}}{\sum_{j=1}^{J} N_j}
      $$
-   $w_j$: 순위형 예측변수의 $j$번째 범주에 부여된 점수(동일 간격 수준의 경우 대개 $j$로 설정).

검정통계량 $Z$는 귀무가설 하에서 표준정규분포를 따릅니다.

**주요 가정**

1.  **순위형 예측변수**: 예측변수의 범주가 자연스러운 순서를 가져야 합니다.
2.  **이진 결과**: 반응변수는 이분형이어야 합니다(예: 성공/실패).
3.  **독립적 관측치**: 범주 내 및 범주 간 관측치들이 서로 독립이어야 합니다.

------------------------------------------------------------------------

마케팅 캠페인의 성공률이 세 가지 소득 수준(저소득, 중소득, 고소득)에 따라 달라지는지 조사하는 연구를 고려해 보겠습니다. 데이터는 $2 \times 3$ 분할표로 구성됩니다.

| 소득 수준 (Income Level) | 성공 (Success) | 실패 (Failure) | 합계 (Total) |
|--------------------------|----------------|----------------|--------------|
| 저소득 (Low)             | 20             | 30             | 50           |
| 중소득 (Medium)          | 35             | 15             | 50           |
| 고소득 (High)            | 45             | 5              | 50           |

: 분할표에서의 소득 수준별 마케팅 캠페인 성공률 (Marketing campaign success by income level in a contingency table)

```{r}
# 데이터: 소득 수준별 성공 및 실패 빈도
income_levels <- c("Low", "Medium", "High")
success <- c(20, 35, 45)
failure <- c(30, 15, 5)
total <- success + failure

# 순위 수준에 대한 점수 부여 (사용자 정의 가중치 가능)
scores <- 1:length(income_levels)

# 코크런-아미티지 검정
# Z 통계량을 계산하는 함수 정의
cochran_armitage_test <- function(success, failure, scores) {
  N <- success + failure
  p_hat <- sum(success) / sum(N)
  weights <- scores
  
  # 분자 계산
  numerator <- sum(weights * (success - N * p_hat))
  
  # 분모 계산
  denominator <- sqrt(p_hat * (1 - p_hat) * sum(weights^2 * N))
  
  # Z 통계량
  Z <- numerator / denominator
  p_value <- 2 * (1 - pnorm(abs(Z)))
  
  return(list(Z_statistic = Z, p_value = p_value))
}

# 검정 수행
result <- cochran_armitage_test(success, failure, scores)

# 결과 출력
cat("Cochran-Armitage Test for Trend Results:\n")
cat("Z Statistic:", result$Z_statistic, "\n")
cat("p-value:", result$p_value, "\n")
```

결과 해석

1.  **검정통계량** ($Z$):
    -   $Z$ 값은 추세의 강도와 방향을 나타냅니다.
    -   양의 $Z$: 상위 범주로 갈수록 비율이 증가합니다.
    -   음의 $Z$: 상위 범주로 갈수록 비율이 감소합니다.
2.  **p-값**:
    -   **낮은 p-값**(예: $p < 0.05$)은 귀무가설을 기각하며, 유의미한 선형 추세가 존재함을 나타냅니다.
    -   **높은 p-값**은 귀무가설 기각에 실패하며, 추세의 증거가 없음을 시사합니다.

##### 실무적 적용 (Practical Applications)

1.  **마케팅**: 고객 성공률이 소득 수준이나 인구통계 전반에 걸쳐 체계적으로 변화하는지 분석.
2.  **의료**: 약물 투여량 수준과 회복률 간의 용량-반응(dose-response) 관계 평가.
3.  **교육**: 교육 지원 수준이 높아짐에 따라 합격률이 향상되는지 연구.

#### 융크히레-테르프스트라 검정 (Jonckheere-Terpstra Test) {#sec-jonckheere-terpstra-test}

융크히레-테르프스트라 검정(Jonckheere-Terpstra Test)은 집단 간의 순서화된 차이를 감지하도록 설계된 비모수 검정입니다. 이는 예측변수와 반응변수가 모두 단조적 추세를 나타내는 순위형 데이터에 특히 적합합니다. 집단 간의 임의의 차이를 평가하는 크루스칼-월리스(Kruskal-Wallis) 검정과 같은 일반적인 비모수 검정과 달리, 융크히레-테르프스트라 검정은 데이터가 사전에 지정된 순서를 따르는지 구체적으로 평가합니다.

융크히레-테르프스트라 검정은 다음을 확인합니다.

1.  예측변수의 순서화된 집단 전반에 걸쳐 반응변수에 단조적 추세가 존재하는가.
2.  데이터가 사전 설정된 가설적 순서(예: 집단 1 < 집단 2 < 집단 3)와 일치하는가.

------------------------------------------------------------------------

**가설**

-   **귀무가설** ($H_0$): $$
    \text{순서화된 집단 전반에 걸쳐 반응변수에 추세가 없다.}
    $$

-   **대립가설** ($H_A$): $$
    \text{순서화된 집단 전반에 걸쳐 반응변수가 단조적 추세를 나타낸다.}
    $$

추세는 증가, 감소, 또는 가설로 설정된 임의의 방향일 수 있습니다.

------------------------------------------------------------------------

융크히레-테르프스트라 검정통계량은 가설된 추세와 일치하는 쌍별 비교($U$)의 개수를 기반으로 합니다. $k$개의 집단에 대해:

1.  집단 간 관측치들의 가능한 모든 쌍을 비교합니다.
2.  가설된 순서와 일치하는 쌍의 개수를 셉니다.

검정통계량 $T$는 모든 쌍별 비교의 합입니다. $$
T = \sum_{i < j} T_{ij}
$$ 여기서 $T_{ij}$는 집단 $i$와 $j$ 사이의 일치하는 쌍(concordant pairs)의 수입니다.

귀무가설 하에서 $T$는 다음 모수를 갖는 정규분포를 따릅니다.

-   평균: $$
      \mu_T = \frac{N (N - 1)}{4}
      $$

-   분산: $$
      \sigma_T^2 = \frac{N (N - 1) (2N + 1)}{24}
      $$ 여기서 $N$은 총 관측치 수입니다.

표준화된 검정통계량은 다음과 같습니다. $$
Z = \frac{T - \mu_T}{\sigma_T}
$$

**주요 가정**

1.  **순위형 또는 연속형 데이터**: 반응변수는 최소한 순위형이어야 하며 집단들은 논리적 순서를 가져야 합니다.
2.  **독립 집단**: 집단 내 및 집단 간 관측치들이 서로 독립이어야 합니다.
3.  **사전 가설 설정**: 추세의 방향(예: 증가 또는 감소)은 사전에 명시되어야 합니다.

------------------------------------------------------------------------

서비스 등급(기본, 표준, 프리미엄)이 높아질수록 고객 만족도 평가(1~5점 척도)가 향상되는지 분석하는 연구를 고려해 보겠습니다.

```{r}
# 예제 데이터: 서비스 등급별 고객 만족도 평가
satisfaction <- list(
  Basic = c(2, 3, 2, 4, 3),
  Standard = c(3, 4, 3, 5, 4),
  Premium = c(4, 5, 4, 5, 5)
)

# 데이터 준비
ratings <- unlist(satisfaction)
groups <- factor(rep(names(satisfaction), times = sapply(satisfaction, length)))

# 쌍별 비교를 계산하는 함수 정의
manual_jonckheere <- function(ratings, groups) {
  n_groups <- length(unique(groups))
  pairwise_comparisons <- 0
  total_pairs <- 0
  
  # 집단 쌍에 대해 반복
  for (i in 1:(n_groups - 1)) {
    for (j in (i + 1):n_groups) {
      group_i <- ratings[groups == levels(groups)[i]]
      group_j <- ratings[groups == levels(groups)[j]]
      
      # 일치 쌍 카운트
      for (x in group_i) {
        for (y in group_j) {
          if (x < y) pairwise_comparisons <- pairwise_comparisons + 1
          if (x == y) pairwise_comparisons <- pairwise_comparisons + 0.5
          total_pairs <- total_pairs + 1
        }
      }
    }
  }
  
  # 검정통계량 계산
  T <- pairwise_comparisons
  N <- length(ratings)
  mu_T <- total_pairs / 2
  sigma_T <- sqrt(total_pairs * (N + 1) / 12)
  
  Z <- (T - mu_T) / sigma_T
  p_value <- 2 * (1 - pnorm(abs(Z)))
  
  return(list(T_statistic = T, Z_statistic = Z, p_value = p_value))
}

# 검정 수행
result <- manual_jonckheere(ratings, groups)

# 결과 출력
cat("Jonckheere-Terpstra Test Results:\n")
cat("T Statistic (Sum of Concordant Pairs):", result$T_statistic, "\n")
cat("Z Statistic:", result$Z_statistic, "\n")
cat("p-value:", result$p_value, "\n")
```

결과 해석

1.  **검정통계량** ($T$):
    -   가설된 순서와 일치하는 모든 쌍별 비교의 합을 나타냅니다.
    -   동순위 쌍에 대해 0.5를 포함합니다.
2.  **$Z$ 통계량**:
    -   추세의 강도를 표준화하여 측정한 지표입니다.
    -   $T$, 귀무가설 하의 $T$의 기댓값($\mu_T$), 그리고 $T$의 분산($\sigma_T^2$)을 사용하여 계산됩니다.
3.  **p-값**:
    -   **낮은 p-값**(예: $p < 0.05$)은 귀무가설을 기각하며, 순서화된 집단 전반에 걸쳐 반응변수에 유의미한 추세가 존재함을 나타냅니다.
    -   **높은 p-값**은 귀무가설 기각에 실패하며, 추세의 증거가 없음을 시사합니다.

##### 실무적 적용 (Practical Applications)

1.  **고객 경험 분석**: 서비스 등급이나 제품 티어가 높아짐에 따라 고객 만족도가 증가하는지 평가.
2.  **의료 연구**: 치료 투여량이 증가함에 따라 회복률이 향상되는지 검정.
3.  **교육 연구**: 교육적 개입 수준이 높아짐에 따라 시험 점수가 향상되는지 분석.

#### 추세를 위한 맨텔 검정 (Mantel Test for Trend) {#sec-mantel-test-for-trend}

추세를 위한 맨텔 검정(Mantel Test for Trend)은 두 순위 변수 간의 선형 연관성을 감지하도록 설계된 통계적 방법입니다. 이는 [맨텔-헨젤 카이제곱 검정](#sec-mantel-haenszel-chi-square-test)의 확장이며, 두 변수가 모두 순위형인 $I \times J$ 표와 같은 순위 분할표에서 추세를 분석하는 데 특히 적합합니다.

추세를 위한 맨텔 검정은 두 순위 변수 사이에 증가하거나 감소하는 추세가 존재하는지 평가합니다. 범주의 순서를 활용하여 선형 관계를 평가하므로 카이제곱과 같은 일반적인 연관성 검정에 비해 추세에 더 민감합니다.

------------------------------------------------------------------------

**가설**

-   **귀무가설** ($H_0$): $$
    \text{두 순위 변수 사이에 선형 연관성이 없다.}
    $$

-   **대립가설** ($H_A$): $$
    \text{두 순위 변수 사이에 유의미한 선형 연관성이 존재한다.}
    $$

------------------------------------------------------------------------

맨텔 검정은 순위 분할표에서 행과 열 점수 사이의 피어슨 상관계수를 기반으로 합니다. 검정통계량은 다음과 같습니다. $$
M = \frac{\sum_{i} \sum_{j} w_i w_j n_{ij}}{\sqrt{\sum_{i} w_i^2 n_{i\cdot} \sum_{j} w_j^2 n_{\cdot j}}}
$$

여기서:

-   $n_{ij}$: 셀 $(i, j)$의 관측 빈도.
-   $n_{i\cdot}$: 행 $i$의 행 주변 합계.
-   $n_{\cdot j}$: 열 $j$의 열 주변 합계.
-   $w_i$: $i$번째 행의 점수.
-   $w_j$: $j$번째 열의 점수.

검정통계량 $M$은 귀무가설 하에서 점근적으로 정규분포를 따릅니다.

**주요 가정**

1.  순위형 변수: 두 변수가 모두 자연스러운 순서를 가져야 합니다.
2.  선형 추세: 행과 열에 부여된 점수 사이에 선형 관계를 가정합니다.
3.  독립성: 관측치들이 서로 독립이어야 합니다.

------------------------------------------------------------------------

고객 만족도 수준(낮음, 보통, 높음)이 구매 빈도 증가(낮음, 보통, 높음)와 연관되어 있는지 평가하는 마케팅 연구를 고려해 보겠습니다.

```{r}
# 고객 만족도 및 구매 빈도 데이터
data <- matrix(
  c(10, 5, 2, 15, 20, 8, 25, 30, 12), 
  nrow = 3, 
  byrow = TRUE,
  dimnames = list(
    Satisfaction = c("Low", "Medium", "High"),
    Frequency = c("Low", "Medium", "High")
  )
)

# 행과 열에 점수 부여
row_scores <- 1:nrow(data)
col_scores <- 1:ncol(data)

# 맨텔 통계량을 직접 계산하는 함수 정의
mantel_test_manual <- function(data, row_scores, col_scores) {
  numerator <- sum(outer(row_scores, col_scores, "*") * data)
  row_marginals <- rowSums(data)
  col_marginals <- colSums(data)
  row_variance <- sum(row_scores^2 * row_marginals)
  col_variance <- sum(col_scores^2 * col_marginals)
  
  M <- numerator / sqrt(row_variance * col_variance)
  z_value <- M
  p_value <- 2 * (1 - pnorm(abs(z_value))) # 양측 검정
  
  return(list(Mantel_statistic = M, p_value = p_value))
}

# 맨텔 검정 수행
result <- mantel_test_manual(data, row_scores, col_scores)

# 결과 출력
cat("Mantel Test for Trend Results:\n")
cat("Mantel Statistic (M):", result$Mantel_statistic, "\n")
cat("p-value:", result$p_value, "\n")
```

결과 해석

1.  **검정통계량** ($M$):
    -   선형 연관성의 강도와 방향을 나타냅니다.
    -   양의 $M$: 증가 추세.
    -   음의 $M$: 감소 추세.
2.  p-값:
    -   **낮은 p-값**(예: $p < 0.05$)은 유의미한 선형 연관성이 존재함을 나타냅니다.
    -   **높은 p-값**은 추세의 증거가 없음을 시사합니다.

##### 실무적 적용 (Practical Applications)

1.  마케팅 분석: 만족도 수준이 구매 행동이나 충성도와 연관되어 있는지 조사.
2.  의료 연구: 치료 수준과 결과 사이의 용량-반응 관계 검정.
3.  사회과학: 순서화된 범주 전반에 걸친 설문조사 응답 추세 분석.

#### 선형 추세를 위한 카이제곱 검정 (Chi-square Test for Linear Trend) {#sec-chi-square-test-for-linear-trend}

선형 추세를 위한 카이제곱 검정(Chi-square Test for Linear Trend)은 순위형 예측변수와 이진 결과변수 간의 선형 관계를 감지하기 위해 사용되는 통계적 방법입니다. 이는 순서화된 범주를 위해 특별히 설계된 카이제곱 검정의 확장으로, 일반적인 독립성 카이제곱 검정에 비해 비율의 선형 추세에 더 민감합니다.

선형 추세를 위한 카이제곱 검정은 예측변수의 순서화된 범주 전반에 걸쳐 이진 결과(예: 성공/실패)의 비율이 체계적으로 변화하는지를 평가합니다. 이는 용량-반응 관계를 분석하거나 설문조사 응답의 추세를 평가하는 것과 같은 상황에서 널리 사용됩니다.

------------------------------------------------------------------------

**가설**

-   **귀무가설** ($H_0$): 순서화된 범주 전반에 걸쳐 이진 결과의 비율에 선형 추세가 없다.
-   **대립가설** ($H_A$): 순서화된 범주 전반에 걸쳐 이진 결과의 비율에 유의미한 선형 추세가 존재한다.

------------------------------------------------------------------------

검정통계량은 다음과 같습니다.

$$
X^2_{\text{trend}} = \frac{\left( \sum_{j=1}^J w_j (p_j - \bar{p}) N_j \right)^2}{\sum_{j=1}^J w_j^2 \bar{p} (1 - \bar{p}) N_j}
$$

여기서:
- $J$: 순서화된 범주의 수.
- $w_j$: $j$번째 범주에 부여된 점수 (통상 $j = 1, 2, \dots, J$).
- $p_j$: $j$번째 범주에서의 성공 비율.
- $\bar{p}$: 모든 범주에 걸친 전체 성공 비율.
- $N_j$: $j$번째 범주의 총 관측치 수.

검정통계량은 귀무가설 하에서 자유도 1인 카이제곱 분포를 따릅니다.

------------------------------------------------------------------------

**주요 가정**

1.  이진 결과: 반응변수는 이분형이어야 합니다(예: 성공/실패).
2.  순위형 예측변수: 예측변수는 자연스러운 순서를 가져야 합니다.
3.  독립적 관측치: 범주 전반의 데이터는 독립적이어야 합니다.

------------------------------------------------------------------------

제품을 추천하는 고객의 비율이 고객 만족도 수준(낮음, 보통, 높음)에 따라 증가하는지 분석하는 연구를 고려해 보겠습니다.

```{r}
# 예제 데이터: 고객 만족도 및 추천 여부
satisfaction_levels <- c("Low", "Medium", "High")
success <- c(20, 35, 50)  # 제품을 추천한 고객 수
failure <- c(30, 15, 10)  # 제품을 추천하지 않은 고객 수
total <- success + failure

# 순위 점수 부여
scores <- 1:length(satisfaction_levels)

# 전체 성공 비율 계산
p_hat <- sum(success) / sum(total)
```

결과 해석

1.  **카이제곱 통계량** ($X^2_{\text{trend}}$): 비율의 선형 추세 강도를 나타냅니다.
2.  p-값:
    -   **낮은 p-값**(예: $p < 0.05$)은 귀무가설을 기각하며, 유의미한 선형 추세가 존재함을 나타냅니다.
    -   **높은 p-값**은 선형 추세의 증거가 없음을 시사합니다.

##### 실무적 적용 (Practical Applications)

1.  마케팅: 고객 만족도 수준이 제품 추천이나 재구매 의향을 예측하는지 분석.
2.  의료: 임상시험에서 용량-반응 관계 평가.
3.  교육: 더 높은 수준의 개입이 성공률을 향상시키는지 검정.

#### 핵심 요약 (Key Takeaways)

+---------------------------------------------------------------------------+---------------------------------------------------------------------------+------------------------------------------------------+---------------------------------------------------------------------------------------+
| **검정 방법**                                                             | **목적**                                                                  | **주요 가정**                                        | **적용 사례**                                                                         |
+===========================================================================+===========================================================================+======================================================+=======================================================================================+
| [코크런-아미티지 검정](#sec-cochran-armitage-test)                        | 순위 범주 전반에 걸친 비율의 선형 추세 검정.                              | 이진 반응변수.\                                      | 용량-반응 관계 평가, 순위 집단 간 비율 비교.                                          |
|                                                                           |                                                                           | 순위형 예측변수.                                     |                                                                                       |
+---------------------------------------------------------------------------+---------------------------------------------------------------------------+------------------------------------------------------+---------------------------------------------------------------------------------------+
| [융크히레-테르프스트라 검정](#sec-jonckheere-terpstra-test)                 | 순서화된 집단 전반에 걸쳐 반응변수의 단조적 추세 검정.                    | 연속형 또는 순위형 반응변수.\                        | 처치 수준과 같은 순위 집단 간 중앙값 또는 분포 비교.                                  |
|                                                                           |                                                                           | 순위형 예측변수.                                     |                                                                                       |
+---------------------------------------------------------------------------+---------------------------------------------------------------------------+------------------------------------------------------+---------------------------------------------------------------------------------------+
| [추세를 위한 맨텔 검정](#sec-mantel-test-for-trend)                       | 순위형 예측변수와 반응변수 간의 선형 연관성 평가.                         | 순위형 변수.\                                        | 층화되거나 집단화된 데이터에서 추세 파악.                                             |
|                                                                           |                                                                           | 선형 추세 예상.                                      |                                                                                       |
+---------------------------------------------------------------------------+---------------------------------------------------------------------------+------------------------------------------------------+---------------------------------------------------------------------------------------+
| [선형 추세를 위한 카이제곱 검정](#sec-chi-square-test-for-linear-trend)   | 분할표를 사용하여 범주형 데이터의 선형 추세 검정.                         | 순위형 예측변수를 갖는 분할표.\                      | 빈도 데이터의 추세 분석(예: 연령 집단별 질병 유병률 조사).                            |
|                                                                           |                                                                           | 충분한 표본 크기(기대 빈도 $> 5$).                   |                                                                                       |
+---------------------------------------------------------------------------+---------------------------------------------------------------------------+------------------------------------------------------+---------------------------------------------------------------------------------------+

: 추세 검정의 비교 (Tests for trend)

------------------------------------------------------------------------

## 분포 비교를 위한 발산 지표 및 검정 (Divergence Metrics and Tests for Comparing Distributions)

발산 지표(Divergence metrics)는 확률분포 간의 유사도(similarity) 또는 비유사도(dissimilarity)를 측정하는 데 사용되는 강력한 도구입니다. 편차(deviation) 및 이탈도(deviance) 통계량과 달리, 발산 지표는 개별 데이터 포인트나 특정 모델 적합도 지표보다는 전체 확률분포 간의 거시적 관계에 초점을 맞춥니다. 이러한 차이점을 명확히 정리하면 다음과 같습니다.

-   편차 통계량 (Deviation Statistics): 확률변수의 실현값과 특정 기준값(예: 평균) 사이의 차이를 측정합니다. 편차로부터 도출되는 일반적인 통계량은 다음과 같습니다.
    -   표준편차 (Standard deviation)
    -   평균 절대 편차 (Average absolute deviation)
    -   중앙값 절대 편차 (Median absolute deviation)
    -   최대 절대 편차 (Maximum absolute deviation)
-   이탈도 통계량 (Deviance Statistics): 통계 모델의 적합도(goodness-of-fit)를 평가합니다. 이는 보통최소제곱법(OLS)의 잔차 제곱합과 유사하지만, 최대우도추정법(MLE)을 사용하는 경우로 일반화된 개념입니다. 이탈도 통계량은 일반화 선형 모델(GLM)에서 자주 사용됩니다.

발산 통계량은 개별 데이터 포인트나 모델 오차보다는 전체 확률분포 간의 통계적 거리(statistical distances)에 초점을 맞춘다는 점에서 근본적으로 다릅니다.

**1. 발산 지표 (Divergence Metrics)**

-   정의: 발산 지표는 하나의 확률분포가 다른 확률분포와 얼마나 다른지를 측정합니다.

-   주요 특성: 

    -   비대칭성 (Asymmetry): 쿨백-라이블러(KL) 발산과 같은 많은 발산 지표는 대칭적이지 않습니다 (즉, $D(P \|\| Q) \neq D(Q \|\| P)$).

    -   비거리성 (Non-Metric): 거리(metric)의 공리(예: 대칭성, 삼각부등식)를 반드시 만족하지는 않습니다.

    -   무단위 (Unitless): 발산은 종종 정보량 단위(예: bits 또는 nats)로 표현됩니다.

-   사용 시점: 

    -   머신러닝, 통계적 추론 또는 모델 평가에서 두 확률분포 간의 불일치 정도를 평가할 때 발산 지표를 사용합니다.

**2. 거리 지표 (Distance Metrics)**

-   정의: 거리 지표는 확률분포, 데이터셋 또는 공간 상의 점을 포함한 두 대상 간의 "거리" 또는 비유사도를 측정합니다.

-   주요 특성: 

    -   대칭성 (Symmetry): $D(P, Q) = D(Q, P)$.

    -   삼각부등식 (Triangle Inequality): $D(P, R) \leq D(P, Q) + D(Q, R)$.

    -   비음수성 (Non-Negativity): $D(P, Q) \geq 0$ 이며, $P=Q$일 때만 $D(P, Q) = 0$.

-   사용 시점: 

    -   대칭성과 기하학적 특성이 중요한 데이터셋, 분포 또는 군집화 결과 간의 비교에 거리 지표를 사용합니다.

+-------------------------+----------------------------------------------+----------------------------------------------------------+
| **구분**                | **발산 지표 (Divergence Metrics)**           | **거리 지표 (Distance Metrics)**                         |
+=========================+==============================================+==========================================================+
| **대칭성**              | 종종 비대칭적임 (예: KL 발산).               | 항상 대칭적임 (예: 바서슈타인 거리).                     |
+-------------------------+----------------------------------------------+----------------------------------------------------------+
| **삼각부등식**          | 만족하지 않음.                               | 만족함.                                                  |
+-------------------------+----------------------------------------------+----------------------------------------------------------+
| **주요 활용 사례**      | 분포 간에 얼마나 차이가 나는지 정량화.       | 변환에 필요한 "비용" 또는 비유사도 측정.                 |
+-------------------------+----------------------------------------------+----------------------------------------------------------+

: 분포 분석에서 발산 지표와 거리 지표의 비교 (Comparison of divergence and distance metrics in distribution analysis)

------------------------------------------------------------------------

**발산 지표의 응용 분야**

발산 지표는 다음과 같이 다양한 분야에서 광범위하게 활용됩니다.

-   머신러닝의 데이터 드리프트(Data Drift) 감지: 유입되는 데이터의 분포가 학습 데이터와 유의미하게 달라졌는지 모니터링하는 데 사용됩니다.
-   변수 선택 (Feature Selection): 서로 다른 클래스 간의 분포를 비교하여 판별력이 가장 높은 변수를 식별하는 데 사용됩니다.
-   변분 오토인코더 (VAE): 발산 지표(예: 쿨백-라이블러 발산)는 VAE 학습에 사용되는 손실 함수의 핵심 구성요소입니다.
-   강화학습 (Reinforcement Learning): 정책 분포 간의 유사도를 측정하여 의사결정 과정을 개선합니다.
-   일관성 평가: 개념(construct)을 나타내는 두 변수의 분포를 비교하여 이들의 관계나 일치도를 검정합니다.

발산 지표는 비즈니스 환경에서도 매우 유용하며, 다양한 응용 분야에 대한 통찰력과 솔루션을 제공합니다.

-   고객 세분화 및 타겟팅: 시장 세그먼트 전반에서 고객 인구통계나 구매 행동의 분포를 비교하여 주요 차이점을 식별하고 전략을 보다 효과적으로 타겟팅합니다.

-   장바구니 분석 (Market Basket Analysis): 지역 또는 고객 집단 간의 제품 동시 구매 분포 간 발산을 측정하여 제품 번들링 및 교차 판매 전략을 최적화합니다.

-   마케팅 캠페인 효과성: 마케팅 캠페인 전후의 고객 반응(예: 클릭률 또는 전환율) 분포가 유의미하게 다른지 평가하여 캠페인의 성공 여부에 대한 통찰력을 얻습니다.

-   이상거래 탐지 (Fraud Detection): 시간 경과에 따른 거래 패턴의 발산을 모니터링하여 사기 행위를 나타낼 수 있는 이상치를 감지합니다.

-   공급망 최적화: 기간 또는 지역 간 수요 분포를 비교하여 재고 할당을 최적화하고 품절이나 과잉 재고를 줄입니다.

-   가격 책정 전략 평가: 제품 또는 고객 세그먼트 전반에서 가격 및 구매 분포 간의 발산을 분석하여 가격 책정 모델을 미세 조정하고 수익성을 향상시킵니다.

-   고객 이탈 예측 (Churn Prediction): 이탈 가능성이 높은 고객과 잔류 고객 간의 참여 지표(예: 거래 빈도 또는 사용 시간) 분포를 비교하여 고객 유지 전략을 설계합니다.

-   금융 포트폴리오 분석: 다양한 자산군에 대한 기대 수익률과 실제 성과 분포 간의 발산을 평가하여 투자 전략을 조정합니다.

------------------------------------------------------------------------

### 콜모고로프-스미르노프 검정 (Kolmogorov-Smirnov Test) {#sec-kolmogorov-smirnov-test}

콜모고로프-스미르노프(Kolmogorov-Smirnov, KS) 검정은 두 분포가 유의미하게 다른지 또는 표본 분포가 기준 분포와 일치하는지를 확인하는 데 사용되는 **비모수 검정**입니다. **연속분포**에 적용되며 가설검정 및 모델 평가에 널리 사용됩니다.

------------------------------------------------------------------------

**수학적 정의**

KS 통계량은 다음과 같이 정의됩니다.

$$
D = \max |F_P(x) - F_Q(x)|
$$

여기서:

-   $F_P(x)$는 첫 번째 분포(또는 표본)의 누적분포함수(CDF)입니다.
-   $F_Q(x)$는 두 번째 분포(또는 이론적 기준 분포)의 CDF입니다.
-   $D$는 두 CDF 간의 최대 수직 거리를 측정합니다.

**가설**

-   **귀무가설** ($H_0$): 경험분포가 특정 분포를 따른다 (또는 두 표본이 동일한 분포에서 추출되었다).
-   **대립가설** ($H_1$): 경험분포가 특정 분포를 따르지 않는다 (또는 두 표본이 서로 다른 분포에서 추출되었다).

**KS 통계량의 성질**

-   값의 범위: $$
    D \in [0, 1]
    $$
    -   $D = 0$: 분포 간의 완벽한 일치.
    -   $D = 1$: 분포 간의 최대 비유사도.
-   **비모수적 성질**: KS 검정은 데이터의 기저 분포에 대해 아무런 가정을 하지 않습니다.

------------------------------------------------------------------------

KS 검정은 다음과 같은 다양한 시나리오에서 유용합니다.

1.  두 경험분포를 비교하여 유사도를 평가할 때.
2.  이론적 분포에 대한 표본의 적합도를 검정할 때.
3.  시간 경과에 따른 데이터 드리프트나 분포의 이동을 감지할 때.
4.  시뮬레이션 결과를 실제 데이터와 비교하여 검증할 때.

------------------------------------------------------------------------

**예제 1: 연속분포의 비교**

```{r}
# 필요한 라이브러리 로드
library(stats)

# 두 표본 분포 생성
set.seed(1)
sample_1 <- rnorm(100)        # 표준정규분포 표본
sample_2 <- rnorm(100, mean = 1)  # 평균이 1로 이동한 정규분포 표본

# 콜모고로프-스미르노프 검정 수행
ks_test_result <- ks.test(sample_1, sample_2)
print(ks_test_result)
```

이 코드는 두 표본의 CDF를 비교합니다. p-값은 두 표본이 동일한 분포에서 추출되었다는 귀무가설을 기각할 수 있는지 여부를 나타냅니다.

**예제 2: 붓스트랩 KS 검정을 통한 이산형 데이터 분석**

이산형 데이터의 경우 연속성 요구조건을 우회하기 위해 붓스트랩(bootstrapped) 버전의 KS 검정이 자주 사용됩니다.

```{r}
library(Matching)

# 두 개의 이산형 표본 정의
discrete_sample_1 <- c(0:10)
discrete_sample_2 <- c(0:10)

# 붓스트랩 KS 검정 수행
ks_boot_result <- ks.boot(Tr = discrete_sample_1, Co = discrete_sample_2)
print(ks_boot_result)
```

이 방법은 이산형 데이터에 적합한 붓스트랩 버전의 KS 검정을 수행합니다.

**예제 3: KL 발산을 활용한 다중 분포 비교 (선택적 확장)**

KL 발산과 같은 발산 측도를 포함하도록 분석을 확장하고자 하는 경우 다음과 같이 수행할 수 있습니다.

```{r}
library(entropy)
library(tidyverse)

# 다중 표본 정의
lst <- list(sample_1 = c(1:20), sample_2 = c(2:30), sample_3 = c(3:30))

# 모든 분포 쌍 간의 KL 발산 계산
result <- expand.grid(1:length(lst), 1:length(lst)) %>%
    rowwise() %>%
    mutate(KL = KL.empirical(lst[[Var1]], lst[[Var2]]))

print(result)
```

이 코드는 리스트에 있는 모든 분포 쌍에 대해 KL 발산을 계산하여 분포 간의 관계에 대한 추가적인 통찰력을 제공합니다.

### 앤더슨-달링 검정 (Anderson-Darling Test) {#sec-anderson-darling-test}

앤더슨-달링(Anderson-Darling, AD) 검정은 데이터 표본이 특정 분포에서 유래했는지를 평가하는 **적합도 검정**(goodness-of-fit test)입니다. 이는 [콜모고로프-스미르노프 검정](#sec-kolmogorov-smirnov-test)의 개선된 형태로, 분포의 꼬리(tails) 부분의 편차에 대해 더 높은 민감도를 갖습니다.

------------------------------------------------------------------------

앤더슨-달링 검정통계량은 다음과 같이 정의됩니다.

$$
A^2 = -n - \frac{1}{n} \sum_{i=1}^n \left[ (2i - 1) \left( \log F(Y_i) + \log(1 - F(Y_{n+1-i})) \right) \right]
$$

여기서:

-   $n$은 표본 크기입니다.
-   $F$는 검정 대상인 이론적 분포의 누적분포함수(CDF)입니다.
-   $Y_i$는 오름차순으로 정렬된 표본값입니다.

AD 검정은 분포의 꼬리 부분에 더 많은 가중치를 부여함으로써 KS 검정의 기본 틀을 수정하여 꼬리 불일치에 특히 민감하게 반응하도록 설계되었습니다.

------------------------------------------------------------------------

**가설**

-   **귀무가설** ($H_0$): 표본 데이터가 지정된 분포를 따른다.
-   **대립가설** ($H_1$): 표본 데이터가 지정된 분포를 따르지 않는다.

**주요 특성**

1.  **꼬리 민감도**: 콜모고로프-스미르노프 검정과 달리 앤더슨-달링 검정은 분포 꼬리 부분의 불일치를 강조합니다.
2.  **분포별 임계값**: AD 검정은 검정되는 특정 분포(예: 정규분포, 지수분포)에 맞춰 조정된 임계값을 제공합니다.

------------------------------------------------------------------------

앤더슨-달링 검정은 다음과 같은 경우에 흔히 사용됩니다.

1.  정규분포, 지수분포, 균일분포와 같은 이론적 분포에 대한 표본의 적합도 검정.
2.  가설검정에서 모수적 모델의 적절성 평가.
3.  품질 관리 및 신뢰성 분석에서의 분포 가정 검토.

------------------------------------------------------------------------

**예제: 앤더슨-달링 검정을 이용한 정규성 검정**

```{r}
library(nortest)

# 정규분포로부터 표본 생성
set.seed(1)
sample_data <- rnorm(100, mean = 0, sd = 1)

# 정규성에 대한 앤더슨-달링 검정 수행
ad_test_result <- ad.test(sample_data)
print(ad_test_result)
```

p-값이 선택한 유의수준(예: 0.05) 미만이면 데이터가 정규분포를 따른다는 귀무가설을 기각합니다.

**예제: 두 경험분포의 비교**

재표본추출(resampling) 기법을 사용하여 두 경험분포를 비교하는 데에도 AD 검정을 적용할 수 있습니다.

```{r}
# 두 표본 정의
set.seed(1)
sample_1 <- rnorm(100, mean = 0, sd = 1)
sample_2 <- rnorm(100, mean = 1, sd = 1)

# 재표본추출 기반 앤더슨-달링 검정 수행
library(twosamples)
ad_test_result_empirical <- ad_test(sample_1, sample_2)
print(ad_test_result_empirical)
```

이 코드는 두 경험분포가 유의미하게 다른지 여부를 평가합니다.

### 카이제곱 적합도 검정 (Chi-Square Goodness-of-Fit Test) {#sec-chi-square-goodness-of-fit-test}

**카이제곱 적합도 검정**(Chi-Square Goodness-of-Fit Test)은 표본 데이터가 특정 분포를 갖는 모집단에서 유래했는지를 평가하는 비모수 통계 검정입니다. 가설화된 분포 하에서의 기대 빈도와 실제 관측 빈도를 비교합니다.

-   **귀무가설** ($H_0$): 데이터가 지정된 분포를 따른다.
-   **대립가설** ($H_a$): 데이터가 지정된 분포를 따르지 않는다.

------------------------------------------------------------------------

카이제곱 검정통계량은 다음과 같이 계산됩니다.

$$
\chi^2 = \sum_{i=1}^k \frac{(O_i - E_i)^2}{E_i}
$$

여기서:

-   $O_i$: 범주 $i$의 관측 빈도.
-   $E_i$: 범주 $i$의 기대 빈도.
-   $k$: 범주의 수.

검정통계량은 다음과 같은 자유도를 갖는 카이제곱 분포를 따릅니다.

$$
\nu = k - 1 - p
$$

여기서 $p$는 데이터로부터 추정된 모수의 개수입니다.

------------------------------------------------------------------------

**통계적 가정**

1.  **무작위 표본추출**: 표본 데이터는 모집단으로부터 무작위로 추출되어야 합니다.
2.  **최소 기대 빈도**: 기대 빈도 $E_i$는 충분히 커야 합니다(통상 $E_i \geq 5$).
3.  **독립성**: 표본 내의 관측치들은 서로 독립이어야 합니다.

------------------------------------------------------------------------

#### 의사결정 규칙 (Decision Rule)

1.  관측 빈도와 기대 빈도를 사용하여 검정통계량 $\chi^2$을 계산합니다.
2.  선택한 유의수준 $\alpha$와 자유도 $\nu$에 대한 임계값 $\chi^2_{\alpha, \nu}$를 결정합니다.
3.  $\chi^2$과 $\chi^2_{\alpha, \nu}$를 비교합니다.
    -   $\chi^2 > \chi^2_{\alpha, \nu}$이면 $H_0$을 기각합니다.
    -   또는 p-값 접근법을 사용합니다:
        -   $p \leq \alpha$이면 $H_0$을 기각합니다.
        -   $p > \alpha$이면 $H_0$ 기각에 실패합니다.

------------------------------------------------------------------------

카이제곱 적합도 검정의 절차:

1.  가설화된 분포를 기반으로 기대 빈도를 정의합니다.
2.  데이터로부터 관측 빈도를 계산합니다.
3.  검정통계량 $\chi^2$을 계산합니다.
4.  자유도 $\nu$를 결정합니다.
5.  $\chi^2$을 임계값과 비교하거나 p-값을 사용하여 의사결정을 내립니다.

------------------------------------------------------------------------

**예제: 공정한 주사위 검정 (Testing a Fair Die)**

육면체 주사위가 공정한지 검정한다고 가정해 보겠습니다. 주사위를 60회 던져서 다음과 같은 결과를 얻었습니다.

-   **관측 빈도**: $[10, 12, 8, 11, 9, 10]$
-   **기대 빈도**: 공정한 주사위는 각 면이 나올 확률이 동일하므로 각 면에 대해 $E_i = 60 / 6 = 10$입니다.

```{r}
# 관측 빈도
observed <- c(10, 12, 8, 11, 9, 10)

# 공정한 주사위 하의 기대 빈도
expected <- rep(10, 6)

# 카이제곱 적합도 검정 수행
chisq_test <- chisq.test(x = observed, p = expected / sum(expected))

# 결과 출력
chisq_test
```

**예제: 왜곡된 주사위 검정 (Testing a Loaded Die)**

각 면의 확률이 동일하지 않은 주사위(예: 조작된 주사위)의 경우 기대 확률을 명시적으로 정의합니다.

```{r}
# 관측 빈도
observed <- c(10, 12, 8, 11, 9, 10)

# 기대 확률 (조작된 주사위 예시)
probabilities <- c(0.1, 0.2, 0.3, 0.1, 0.2, 0.1)

# 기대 빈도
expected <- probabilities * sum(observed)

# 카이제곱 적합도 검정 수행
chisq_test_loaded <- chisq.test(x = observed, p = probabilities)

# 결과 출력
chisq_test_loaded
```

카이제곱 검정의 한계점:

1.  **최소 기대 빈도**: 어떤 범주에서든 $E_i < 5$이면 검정력이 저하될 수 있습니다. 이 기준을 충족하기 위해 범주를 통합하는 것을 고려해야 합니다.
2.  **독립성**: 관측치가 독립적이라고 가정합니다. 이 가정이 위배되면 검정 결과가 무효화될 수 있습니다.
3.  **표본 크기 민감도**: 표본 크기가 매우 크면 기대 분포와의 사소한 편차에도 유의미한 $\chi^2$ 값이 도출될 수 있습니다.

카이제곱 적합도 검정은 품질 관리, 유전학, 시장 조사 등 다양한 분야에서 널리 활용되는 다재다능한 도구입니다.

### 크라메르-폰 미제스 검정 (Cramér-von Mises Test) {#sec-cramer-von-mises-test}

**크라메르-폰 미제스**(Cramér-von Mises, CvM) 검정은 표본 데이터가 지정된 분포에서 유래했는지를 평가하는 적합도 검정입니다. [콜모고로프-스미르노프 검정](#sec-kolmogorov-smirnov-test)(KS) 및 [앤더슨-달링 검정](#sec-anderson-darling-test)(AD)과 유사하게 경험적 누적분포함수와 이론적 누적분포함수 간의 불일치를 평가합니다. 그러나 최대 차이에 집중하는 KS 검정이나 꼬리를 강조하는 AD 검정과 달리, CvM 검정은 **전체 분포에 걸쳐 균등한 민감도**를 갖습니다.

------------------------------------------------------------------------

크라메르-폰 미제스 검정통계량은 다음과 같이 정의됩니다.

$$
W^2 = n \int_{-\infty}^{\infty} \left( F_n(x) - F(x) \right)^2 dF(x)
$$

여기서:

-   $n$은 표본 크기입니다.
-   $F_n(x)$는 표본의 경험적 누적분포함수(ECDF)입니다.
-   $F(x)$는 지정된 이론적 분포의 CDF입니다.

실제 계산을 위해 검정통계량은 종종 다음과 같이 계산됩니다.

$$
W^2 = \sum_{i=1}^n \left[ F(X_i) - \frac{2i - 1}{2n} \right]^2 + \frac{1}{12n}
$$

여기서 $X_i$는 오름차순으로 정렬된 표본값입니다.

------------------------------------------------------------------------

**가설**

-   **귀무가설** ($H_0$): 표본 데이터가 지정된 분포를 따른다.
-   **대립가설** ($H_a$): 표본 데이터가 지정된 분포를 따르지 않는다.

------------------------------------------------------------------------

**주요 특성**

1.  **균등한 민감도**: 꼬리를 강조하는 AD 검정과 달리 CvM 검정은 분포의 모든 부분의 불일치에 동일한 가중치를 부여합니다.
2.  **비모수적 성질**: 지정된 분포 외에는 데이터에 대해 강한 모수적 가정을 하지 않습니다.
3.  **KS 및 AD 검정과의 상호보완성**: KS 검정이 최대 거리에 집중하고 AD 검정이 꼬리를 강조하는 반면, CvM 검정은 분포의 전체 범위에 걸쳐 균형 잡힌 민감도를 제공합니다.

------------------------------------------------------------------------

크라메르-폰 미제스 검정의 주요 활용 분야:

1.  **적합도 검정**: 데이터가 지정된 이론적 분포(예: 정규분포, 지수분포)를 따르는지 평가.
2.  **모델 검증**: 통계 및 머신러닝 환경에서 확률 모델의 적합도 평가.
3.  **상호보완적 검정**: 분포 가정을 포괄적으로 분석하기 위해 KS 및 AD 검정과 함께 사용.

------------------------------------------------------------------------

**예제 1: 정규성 검정**

```{r}
library(nortest)

# 정규분포 표본 생성
set.seed(1)
sample_data <- rnorm(100, mean = 0, sd = 1)

# 정규성에 대한 크라메르-폰 미제스 검정 수행
cvm_test_result <- cvm.test(sample_data)
print(cvm_test_result)
```

이 검정은 표본 데이터가 정규분포를 따르는지 여부를 평가합니다.

**예제 2: 사용자 정의 분포에 대한 적합도 검정**

정규분포 이외의 분포에 대해서는 재표본추출 기법이나 사용자 정의 구현을 사용할 수 있습니다. 다음은 지수분포에 대한 계산 예시입니다.

```{r}
# 사용자 정의 ECDF 및 이론적 CDF 비교
set.seed(1)
sample_data <-
    rexp(100, rate = 1)  # 지수분포 표본 추출
theoretical_cdf <-
    function(x) {
        pexp(x, rate = 1)
    }  # 지수분포 CDF

# 경험적 CDF 계산
empirical_cdf <- ecdf(sample_data)

# CvM 통계량 계산
cvm_statistic <-
    sum((empirical_cdf(sample_data) - theoretical_cdf(sample_data)) ^ 2) / 
    length(sample_data)
print(paste("Cramér-von Mises Statistic (Custom):",
            round(cvm_statistic, 4)))
```

1.  **정규성 검정**:
    -   `cvm.test` 함수는 표본 데이터가 정규분포를 따르는지 평가합니다.
    -   작은 p-값은 정규성으로부터의 유의미한 이탈을 나타냅니다.
2.  **사용자 정의 적합도 검정**:
    -   사용자 정의 구현을 통해 정규분포 이외의 분포에 대해서도 검정할 수 있습니다.
    -   통계량은 경험적 CDF와 이론적 CDF 간의 제곱 차이를 측정합니다.

**장점 및 한계점**

1.  **장점**:
    -   전체 분포에 걸쳐 균형 잡힌 민감도를 제공합니다.
    -   적합도에 대한 다른 관점을 제공하여 KS 및 AD 검정을 보완합니다.
2.  **한계점**:
    -   임계값이 분포마다 다릅니다.
    -   AD 검정에 비해 꼬리 부분의 편차에는 덜 민감할 수 있습니다.

크라메르-폰 미제스 검정은 전체 분포에 걸쳐 균형 잡힌 민감도를 제공하는 강력하고 다재다능한 적합도 검정입니다. KS 및 AD 검정과의 상호보완성은 이론적 및 응용 환경 모두에서 분포 가정을 검증하는 필수 도구로 만듭니다.

### 쿨백-라이블러 발산 (Kullback-Leibler Divergence) {#sec-kullback-leibler-divergence}

**상대 엔트로피**(relative entropy)로도 알려진 쿨백-라이블러(Kullback-Leibler, KL) 발산은 두 확률분포 간의 유사성을 정량화하는 척도입니다. 이는 통계적 추론, 머신러닝, 정보이론에서 중요한 역할을 합니다. 그러나 KL 발산은 삼각부등식을 만족하지 않으므로 진정한 의미의 거리(metric)는 아닙니다.

**KL 발산의 주요 특성**

-   **비거리성 (Not a Metric)**: KL 발산은 삼각부등식을 만족하지 않으며 대칭적이지도 않습니다. 즉, 다음이 성립합니다. $$
    D_{KL}(P \| Q) \neq D_{KL}(Q \| P)
    $$

-   다변량 확장성: 다변량 분포로 쉽게 확장될 수 있어 복잡한 분석에 유연합니다.

-   정보 손실 정량화: 참 분포 $P$를 예측 분포 $Q$로 근사할 때 발생하는 "정보 손실(information loss)"을 측정합니다. 따라서 값이 작을수록 두 분포 간의 유사도가 높음을 의미합니다.

------------------------------------------------------------------------

**수학적 정의**

KL 발산은 이산형 분포와 연속형 분포에 대해 각각 다르게 정의됩니다.

**1. 이산형의 경우**\
두 이산 확률분포 $P = \{P_i\}$와 $Q = \{Q_i\}$에 대해 KL 발산은 다음과 같습니다. $$
D_{KL}(P \| Q) = \sum_i P_i \log\left(\frac{P_i}{Q_i}\right)
$$

**2. 연속형의 경우**\
연속 확률밀도함수 $P(x)$와 $Q(x)$에 대해: $$
D_{KL}(P \| Q) = \int P(x) \log\left(\frac{P(x)}{Q(x)}\right) dx
$$

------------------------------------------------------------------------

-   값의 범위: $$
    D_{KL}(P \| Q) \in [0, \infty)
    $$
    -   $D_{KL} = 0$: 두 분포가 동일함 ($P = Q$).
    -   값이 클수록 $P$와 $Q$ 사이의 비유사도가 큼.
-   **비대칭적 성질**: $D_{KL}(P \| Q)$와 $D_{KL}(Q \| P)$는 동일하지 않으며 방향성이 있는 척도입니다.

------------------------------------------------------------------------

```{r}
library(philentropy)

# 예제 1: 연속형의 경우
# 명확한 패턴을 갖는 두 연속 확률분포 정의
X_continuous <- c(0.1, 0.2, 0.3, 0.4)  # 합이 1이 되도록 정규화됨
Y_continuous <- c(0.4, 0.3, 0.2, 0.1)  # 합이 1이 되도록 정규화됨

# KL 발산 계산 (밑 2인 로그 사용)
KL_continuous <- KL(rbind(X_continuous, Y_continuous), unit = "log2")
print(paste("KL 발산 (연속형):", round(KL_continuous, 2)))

# 예제 2: 이산형의 경우
# 두 이산 확률분포 정의 (사건 발생 빈도)
X_discrete <- c(5, 10, 15, 20)
Y_discrete <- c(20, 15, 10, 5)

# 빈도로부터 확률을 경험적으로 추정하여 KL 발산 계산
KL_discrete <- KL(rbind(X_discrete, Y_discrete), est.prob = "empirical")
print(paste("KL 발산 (이산형):", round(KL_discrete, 2)))
```

주요 인사이트:

1.  연속형의 경우 명시적으로 제공된 정규화된 확률값을 사용합니다.
2.  이산형의 경우 빈도로부터 확률을 경험적으로 추정합니다.
3.  KL 발산이 두 분포 간의 "통계적 거리"를 어떻게 수치화하는지 확인할 수 있습니다.

### 젠센-섀넌 발산 (Jensen-Shannon Divergence) {#sec-jensen-shannon-divergence}

젠센-섀넌(Jensen-Shannon, JS) 발산은 두 확률분포 간의 유사도를 측정하는 대칭적이고 유계된(bounded) 척도입니다. [쿨백-라이블러 발산](#sec-kullback-leibler-divergence)(KL)으로부터 도출되었지만 혼합 분포를 도입하여 KL 발산의 비대칭성과 비유계성 문제를 해결합니다.

젠센-섀넌 발산은 다음과 같이 정의됩니다. $$
D_{JS}(P \| Q) = \frac{1}{2} \left( D_{KL}(P \| M) + D_{KL}(Q \| M) \right)
$$ 여기서:

-   $M = \frac{1}{2}(P + Q)$는 $P$와 $Q$의 평균을 나타내는 **혼합 분포**(mixed distribution)입니다.
-   $D_{KL}$은 쿨백-라이블러 발산입니다.

**주요 특성**

-   **대칭성 (Symmetry)**: KL 발산과 달리 JS 발산은 대칭적입니다. $$
    D_{JS}(P \| Q) = D_{JS}(Q \| P)
    $$

-   유계성 (Boundedness): 
    -   밑이 2인 로그를 사용할 때: $$
        D_{JS} \in [0, 1]
        $$
    -   자연로그(밑이 $e$)를 사용할 때: $$
        D_{JS} \in [0, \ln(2)]
        $$

-   해석 용이성: JS 발산은 혼합 분포 $M$에서 $P$ 또는 $Q$로 이동할 때의 평균 정보 획득량을 측정합니다. 유계된 범위를 가지므로 데이터셋 간의 비교가 용이합니다.

------------------------------------------------------------------------

```{r}
# 필요한 라이브러리 로드
library(philentropy)

# 예제 1: 연속형의 경우
X_continuous <- 1:10
Y_continuous <- 1:20

# JS 발산 계산 (밑 2인 로그 사용)
JS_continuous <- JSD(rbind(X_continuous, Y_continuous), unit = "log2")
print(paste("JS 발산 (연속형):", round(JS_continuous, 2)))

# X_continuous와 Y_continuous는 연속분포를 나타냅니다.
# 혼합 분포(M)는 내부적으로 두 분포의 평균으로 계산됩니다.

# 예제 2: 이산형의 경우
X_discrete <- c(5, 10, 15, 20)  # 관측 빈도
Y_discrete <- c(20, 15, 10, 5)  # 관측 빈도

# 경험적 확률 추정을 통한 JS 발산 계산
JS_discrete <- JSD(rbind(X_discrete, Y_discrete), est.prob = "empirical")
print(paste("JS 발산 (이산형):", round(JS_discrete, 2)))
```

발산을 계산하기 전에 확률이 경험적으로 추정됩니다.

### 헬링거 거리 (Hellinger Distance) {#sec-hellinger-distance}

헬링거 거리(Hellinger distance)는 두 확률분포 간의 유사도를 측정하는 유계되고 대칭적인 거리 척도입니다. 통계학과 머신러닝에서 두 분포가 얼마나 "가까운지"를 수치화하는 데 널리 사용되며, 0(동일한 분포)부터 1(완전히 분리된 분포) 사이의 값을 갖습니다.

------------------------------------------------------------------------

**수학적 정의**

두 확률분포 $P$와 $Q$ 사이의 헬링거 거리는 다음과 같이 정의됩니다.

$$
H(P, Q) = \frac{1}{\sqrt{2}} \sqrt{\sum_x \left(\sqrt{P(x)} - \sqrt{Q(x)}\right)^2}
$$

여기서:

-   $P(x)$와 $Q(x)$는 점 $x$에서 분포 $P$와 $Q$의 확률밀도 또는 확률입니다.
-   $\sqrt{P(x)}$ 항은 확률의 제곱근을 취하여 분포 간의 기하학적 비교를 강조합니다.

연속분포의 경우 헬링거 거리는 다음과 같이 표현됩니다.

$$
H(P, Q) = \frac{1}{\sqrt{2}} \sqrt{\int \left(\sqrt{P(x)} - \sqrt{Q(x)}\right)^2 dx}
$$

**주요 특성**

1.  대칭성: $$
    H(P, Q) = H(Q, P)
    $$ 쿨백-라이블러 발산과 달리 대칭적입니다.

2.  유계성: $$
    H(P, Q) \in [0, 1]
    $$
    -   $H = 0$: 두 분포가 동일함 ($P(x) = Q(x)$).
    -   $H = 1$: 두 분포가 겹치지 않음 ($P(x) \neq Q(x)$).

3.  **해석 용이성**: 척도 불변 측도를 제공하므로 다양한 맥락에서 분포를 비교하기에 적합합니다.

------------------------------------------------------------------------

헬링거 거리의 주요 활용:

-   **가설검정**: 경험분포를 이론적 모델과 비교.
-   **머신러닝**: 변수 선택, 분류 및 군집화 작업.
-   **베이즈 분석**: 사전분포와 사후분포 간의 차이 정량화.
-   **경제학 및 생태학**: 소득 분포, 종 풍부도, 지리적 데이터의 비유사도 측정.

------------------------------------------------------------------------

```{r}
library(philentropy)

# 예제 1: 이산분포에 대한 헬링거 거리 계산
P_discrete <- c(0.1, 0.2, 0.3, 0.4)  # 정규화된 확률
Q_discrete <- c(0.3, 0.3, 0.2, 0.2)  # 정규화된 확률

# 헬링거 거리 계산
hellinger_discrete <-
    distance(rbind(P_discrete, Q_discrete), method = "hellinger")
print(paste("헬링거 거리 (이산형):", round(hellinger_discrete, 4)))

# 예제 2: 경험분포에 대한 헬링거 거리 계산
P_empirical <- c(10, 20, 30, 40)  # 분포 P의 빈도
Q_empirical <- c(30, 30, 20, 20)  # 분포 Q의 빈도

# 빈도를 확률로 정규화
P_normalized <- P_empirical / sum(P_empirical)
Q_normalized <- Q_empirical / sum(Q_empirical)

# 헬링거 거리 계산
hellinger_empirical <-
    distance(rbind(P_normalized, Q_normalized), method = "hellinger")
print(paste("헬링거 거리 (경험적):", round(hellinger_empirical, 4)))
```

### 바타차리야 거리 (Bhattacharyya Distance) {#sec-bhattacharyya-distance}

**바타차리야 거리**(Bhattacharyya Distance)는 두 확률분포 간의 유사도 또는 중첩(overlap) 정도를 정량화하는 통계적 측도입니다. 패턴 인식, 신호 처리, 통계학에서 두 분포가 얼마나 밀접하게 관련되어 있는지 평가하는 데 흔히 사용됩니다. 이산분포와 연속분포를 모두 비교하는 데 특히 효과적입니다.

------------------------------------------------------------------------

두 확률분포 $P$와 $Q$ 사이의 바타차리야 거리는 다음과 같이 정의됩니다.

$$
D_B(P, Q) = -\ln \left( \sum_x \sqrt{P(x) Q(x)} \right)
$$

연속분포의 경우 바타차리야 거리는 다음과 같이 표현됩니다.

$$
D_B(P, Q) = -\ln \left( \int \sqrt{P(x) Q(x)} dx \right)
$$

여기서:

-   $P(x)$와 $Q(x)$는 분포 $P$와 $Q$의 확률밀도 또는 확률입니다.
-   $\int \sqrt{P(x) Q(x)} dx$ 항을 **바타차리야 계수**(Bhattacharyya coefficient)라고 합니다.

------------------------------------------------------------------------

**주요 특성**

1.  **대칭성**: $$
    D_B(P, Q) = D_B(Q, P)
    $$

2.  값의 범위: $$
    D_B(P, Q) \in [0, \infty)
    $$
    -   $D_B = 0$: 두 분포가 동일함 ($P = Q$).
    -   값이 클수록 중첩이 적고 $P$와 $Q$ 사이의 비유사도가 큼.

3.  **헬링거 거리와의 관계**:
    -   바타차리야 계수는 헬링거 거리와 밀접하게 관련되어 있습니다. $$
        H(P, Q) = \sqrt{1 - \sum_x \sqrt{P(x) Q(x)}}
        $$

------------------------------------------------------------------------

바타차리야 거리의 주요 응용:

1.  분류: 머신러닝에서 특징 분포 간의 유사도 측정.
2.  가설검정: 관측 데이터가 이론적 모델에 얼마나 가까운지 평가.
3.  영상 처리: 픽셀 강도 분포 또는 색상 히스토그램 비교.
4.  경제학 및 생태학: 소득 분포 또는 생물 종 풍부도의 유사도 평가.

------------------------------------------------------------------------

**예제 1: 이산분포**

```{r}
# 두 이산 확률분포 정의
P_discrete <- c(0.1, 0.2, 0.3, 0.4)  # 정규화된 확률
Q_discrete <- c(0.3, 0.3, 0.2, 0.2)  # 정규화된 확률

# 바타차리야 계수 계산
bhattacharyya_coefficient <- sum(sqrt(P_discrete * Q_discrete))

# 바타차리야 거리 계산
bhattacharyya_distance <- -log(bhattacharyya_coefficient)

# 결과 출력
print(paste(
    "Bhattacharyya Coefficient:",
    round(bhattacharyya_coefficient, 4)
))
print(paste(
    "Bhattacharyya Distance (Discrete):",
    round(bhattacharyya_distance, 4)
))
```

바타차리야 거리가 작을수록 두 분포 간의 유사도가 높음을 나타냅니다.

**예제 2: 연속분포 (근사 계산)**

연속분포의 경우, 아래 히스토그램 기반 예시처럼 수치 적분 또는 이산화를 통해 바타차리야 거리를 근사할 수 있습니다.

```{r bi-bhattacharyya-continuous}
# 두 연속분포 생성
set.seed(1)
P_continuous <-
    rnorm(1000, mean = 0, sd = 1)  # 표준정규분포
Q_continuous <-
    rnorm(1000, mean = 1, sd = 1)  # 평균이 1인 정규분포

# 확률 근사를 위한 히스토그램 생성
hist_P <- hist(P_continuous, breaks = 50, plot = FALSE)
hist_Q <- hist(Q_continuous, breaks = 50, plot = FALSE)

# 히스토그램 빈도를 확률로 정규화
prob_P <- hist_P$counts / sum(hist_P$counts)
prob_Q <- hist_Q$counts / sum(hist_Q$counts)

# 바타차리야 계수 계산
bhattacharyya_coefficient_continuous <- sum(sqrt(prob_P * prob_Q))

# 바타차리야 거리 계산
bhattacharyya_distance_continuous <-
    -log(bhattacharyya_coefficient_continuous)

# 결과 출력
print(paste(
    "Bhattacharyya Coefficient (Continuous):",
    round(bhattacharyya_coefficient_continuous, 4)
))
print(paste(
    "Bhattacharyya Distance (Continuous Approximation):",
    round(bhattacharyya_distance_continuous, 4)
))
```

연속분포를 히스토그램으로 이산화하여 바타차리야 계수와 거리를 계산합니다.

1.  이산형의 경우:
    1.  바타차리야 계수는 $P$와 $Q$ 사이의 중첩을 수치화합니다.
    2.  바타차리야 거리는 이 중첩을 비유사도의 로그 척도로 변환합니다.
2.  연속형의 경우:
    1.  분포를 히스토그램으로 이산화하여 바타차리야 계수와 거리를 근사합니다.

### 바서슈타인 거리 (Wasserstein Distance) {#sec-wasserstein-distance}

**어스 무버스 거리**(Earth Mover's Distance, EMD)로도 알려진 바서슈타인 거리(Wasserstein distance)는 두 확률분포 간의 유사도를 측정하는 기하학적 척도입니다. 하나의 분포를 다른 분포로 변환하는 데 필요한 "최소 비용"을 수치화하므로 연속형 데이터와 기하학적 구조가 중요한 응용 분야에 특히 적합합니다.

------------------------------------------------------------------------

**수학적 정의**

도메인 $\mathcal{X}$ 상의 두 확률분포 $P$와 $Q$ 사이의 바서슈타인 거리는 다음과 같이 정의됩니다.

$$
W_p(P, Q) = \left( \int_{\mathcal{X}} |F_P(x) - F_Q(x)|^p dx \right)^{\frac{1}{p}}
$$

여기서:

-   $F_P(x)$와 $F_Q(x)$는 $P$와 $Q$의 누적분포함수(CDF)입니다.
-   $p \geq 1$은 바서슈타인 거리의 차수(order)입니다 (통상 $p = 1$).
-   $|\cdot|^p$는 절대 차이의 $p$제곱입니다.

$p = 1$인 1차 바서슈타인 거리의 경우 공식은 다음과 같이 단순화됩니다.

$$
W_1(P, Q) = \int_{\mathcal{X}} |F_P(x) - F_Q(x)| dx
$$

이는 "단위 질량"이 이동해야 하는 거리에 비례하여 비용이 발생할 때, 분포 $P$를 $Q$로 변환하는 최소 비용을 나타냅니다.

------------------------------------------------------------------------

**주요 특성**

-   해석 용이성: 한 분포를 다른 분포로 변형하는 데 필요한 "노력(effort)"을 나타냅니다.
-   거리(Metric) 성질: 바서슈타인 거리는 대칭성, 비음수성, 삼각부등식을 포함한 엄격한 거리의 성질을 모두 만족합니다.
-   유연성: 경험분포와 연속분포를 모두 원활하게 처리할 수 있습니다.

------------------------------------------------------------------------

바서슈타인 거리의 주요 활용:

1.  머신러닝: 
    -   Wasserstein GAN과 같은 생성 모델 학습.
    -   온라인 시스템에서의 데이터 드리프트 모니터링.
2.  통계학: 
    -   관측 데이터로부터 도출된 경험분포 간의 비교.
    -   분포 이동 하에서의 강건성 검정.
3.  경제학: 
    -   소득 또는 부의 분포 불평등 정량화.
4.  영상 처리: 
    -   이미지 분포 간의 구조적 차이 측정.

------------------------------------------------------------------------

```{r}
library(transport)
library(twosamples)

# 예제 1: 1차원 바서슈타인 거리 계산
set.seed(1)
# 표준정규분포 표본 생성
dist_1 <- rnorm(100)
# 평균이 1로 이동한 표본 생성
dist_2 <- rnorm(100, mean = 1)     

# 바서슈타인 거리 계산
wass_distance <- wasserstein1d(dist_1, dist_2)
print(paste("1차원 바서슈타인 거리:", round(wass_distance, 4)))

# 예제 2: 통계량으로서의 바서슈타인 지표
set.seed(1)
wass_stat_value <- wass_stat(dist_1, dist_2)
print(paste("바서슈타인 통계량:", round(wass_stat_value, 4)))

# 예제 3: 바서슈타인 검정 (순열 기반 2표본 검정)
set.seed(1)
wass_test_result <- wass_test(dist_1, dist_2)
print(wass_test_result)
```

-   예제 1은 두 분포 간의 단순 바서슈타인 거리를 계산합니다.
-   예제 2는 통계적 지표로서의 바서슈타인 거리를 계산합니다.
-   예제 3은 바서슈타인 지표를 사용한 순열 기반(permutation-based) 2표본 검정을 수행합니다.

### 에너지 거리 (Energy Distance) {#sec-energy-distance}

**에너지 거리**(Energy Distance)는 두 확률분포 간의 유사도를 정량화하는 통계적 거리 지표입니다. 특히 **다차원(고차원) 분포**를 비교하는 데 매우 효과적입니다.

------------------------------------------------------------------------

두 분포 $P$와 $Q$ 사이의 에너지 거리는 다음과 같이 정의됩니다.

$$
E(P, Q) = 2 \mathbb{E}[||X - Y||] - \mathbb{E}[||X - X'||] - \mathbb{E}[||Y - Y'||]
$$

여기서:

-   $X$와 $X'$는 $P$로부터의 독립 동일 분포(i.i.d.) 확률변수입니다.
-   $Y$와 $Y'$는 $Q$로부터의 i.i.d. 확률변수입니다.
-   $||\cdot||$는 유클리드 거리를 나타냅니다.

경험분포의 경우 에너지 거리는 다음과 같이 근사될 수 있습니다.

$$
E(P, Q) = \frac{2}{mn} \sum_{i=1}^m \sum_{j=1}^n ||X_i - Y_j|| - \frac{1}{m^2} \sum_{i=1}^m \sum_{j=1}^m ||X_i - X_j|| - \frac{1}{n^2} \sum_{i=1}^n \sum_{j=1}^n ||Y_i - Y_j||
$$

여기서:

-   $m$과 $n$은 각각 분포 $P$와 $Q$의 표본 크기입니다.
-   $X_i$와 $Y_j$는 $P$와 $Q$의 표본 관측치입니다.

------------------------------------------------------------------------

**주요 특성**

1.  거리(Metric) 성질: 대칭성, 비음수성, 삼각부등식을 모두 만족합니다.
2.  값의 범위: $$
    E(P, Q) \geq 0
    $$
    -   $E(P, Q) = 0$: 두 분포가 동일함.
    -   값이 클수록 비유사도가 큼.
3.  **다차원 데이터에 대한 효과성**: 전통적인 지표들과 달리 고차원 공간에서도 매우 안정적으로 작동합니다.

------------------------------------------------------------------------

에너지 거리의 주요 활용:

1.  **가설검정**: 두 다차원 분포가 동일한지 검정.
2.  분포의 동일성을 검정하는 **에너지 검정**(Energy Test).
3.  **군집화**: 다차원 데이터에서 군집 간의 비유사도 측정.
4.  **변수 선택**: 서로 다른 클래스 간의 변수 분포를 비교하여 판별력 평가.

------------------------------------------------------------------------

**예제 1: 두 분포의 비교**

```{r}
# 'energy' 패키지 로드
library(energy)

# 두 다차원 표본 분포 생성
set.seed(1)
X <- matrix(rnorm(1000, mean = 0, sd = 1), ncol = 2)  # 분포 P
Y <- matrix(rnorm(1000, mean = 1, sd = 1), ncol = 2)  # 분포 Q

# X와 Y를 결합하고 집단 식별자 생성
combined <- rbind(X, Y)
groups <- c(rep(1, nrow(X)), rep(2, nrow(Y)))

# 에너지 거리 계산
energy_dist <- edist(combined, sizes = table(groups))

# 에너지 거리 출력
print(paste("에너지 거리:", round(energy_dist, 4)))
```

**예제 2: 분포 동일성을 위한 에너지 검정**

```{r}
# 에너지 검정 수행
energy_test <-
    eqdist.etest(rbind(X, Y), sizes = c(nrow(X), nrow(Y)), R = 999)
print(energy_test)
```

에너지 검정은 두 분포가 동일하다는 귀무가설을 평가합니다.

1.  **에너지 거리**: 데이터의 모든 차원을 종합적으로 고려하여 두 분포 간의 비유사도를 단일 지표로 정량화합니다.
2.  **에너지 검정**: 에너지 거리를 사용하여 분포의 동일성을 검정하며, p-값은 두 분포가 유의미하게 다른지를 나타냅니다.

#### 에너지 거리의 장점 (Advantages of Energy Distance)

1.  **다차원 적용성**: 차원의 저주(curse of dimensionality)를 겪을 수 있는 기존 발산 지표들과 달리 고차원 데이터에서도 원활하게 작동합니다.
2.  **비모수적 성질**: 분포의 특정 형태에 대해 가정을 하지 않습니다.
3.  **강건성**: 복잡한 데이터 구조에서도 효과적입니다.

### 전변동 거리 (Total Variation Distance) {#sec-total-variation-distance}

**전변동 거리**(Total Variation Distance, TV 거리)는 두 확률분포 간의 최대 확률 질량 차이를 측정하는 지표입니다. 확률론, 통계학, 머신러닝에서 두 분포가 얼마나 다른지 수치화하는 데 널리 사용됩니다.

------------------------------------------------------------------------

두 확률분포 $P$와 $Q$ 사이의 전변동 거리는 다음과 같이 정의됩니다.

$$
D_{TV}(P, Q) = \frac{1}{2} \sum_x |P(x) - Q(x)|
$$

여기서:

-   $P(x)$와 $Q(x)$는 분포 $P$와 $Q$가 결과 $x$에 부여한 확률입니다.
-   $\frac{1}{2}$ 계수는 거리가 항상 $[0, 1]$ 범위에 속하도록 보장합니다.

연속분포의 경우 전변동 거리는 다음과 같이 표현됩니다.

$$
D_{TV}(P, Q) = \frac{1}{2} \int |P(x) - Q(x)| dx
$$

**주요 특성**

1.  **값의 범위**: $$
    D_{TV}(P, Q) \in [0, 1]
    $$
    -   $D_{TV} = 0$: 두 분포가 동일함 ($P = Q$).
    -   $D_{TV} = 1$: 두 분포가 완전히 분리됨 (겹치지 않음).

2.  대칭성: $$
    D_{TV}(P, Q) = D_{TV}(Q, P)
    $$

3.  **해석 용이성**: $D_{TV}(P, Q)$는 $P$를 $Q$로 변환하기 위해 이동시켜야 하는 최대 확률 질량을 나타냅니다.

------------------------------------------------------------------------

전변동 거리의 주요 활용:

1.  **가설검정**: 관측 분포와 기대 분포 간의 차이 정량화.
2.  **머신러닝**: 예측 분포와 실제 분포 간의 유사도 평가.
3.  **정보이론**: 통신 및 암호학과 같은 환경에서 분포 비교.

------------------------------------------------------------------------

**예제 1: 이산분포**

```{r}
# 두 이산 확률분포 정의
P_discrete <- c(0.1, 0.2, 0.3, 0.4)  # 정규화된 확률
Q_discrete <- c(0.3, 0.3, 0.2, 0.2)  # 정규화된 확률

# 전변동 거리 계산
tv_distance <- sum(abs(P_discrete - Q_discrete)) / 2
print(paste("전변동 거리 (이산형):", round(tv_distance, 4)))
```

**예제 2: 연속분포 (근사 계산)**

연속분포의 경우 히스토그램 이산화나 수치 적분을 통해 전변동 거리를 근사할 수 있습니다.

```{r bi-tv-distance-continuous}
# 두 연속분포 생성
set.seed(1)
P_continuous <-
    rnorm(1000, mean = 0, sd = 1)  # 표준정규분포
Q_continuous <-
    rnorm(1000, mean = 1, sd = 1)  # 평균이 1인 정규분포

# 확률 근사를 위한 히스토그램 생성
hist_P <- hist(P_continuous, breaks = 50, plot = FALSE)
hist_Q <- hist(Q_continuous, breaks = 50, plot = FALSE)

# 히스토그램 빈도를 확률로 정규화
prob_P <- hist_P$counts / sum(hist_P$counts)
prob_Q <- hist_Q$counts / sum(hist_Q$counts)

# 전변동 거리 계산
tv_distance_continuous <- sum(abs(prob_P - prob_Q)) / 2
print(paste(
    "전변동 거리 (연속형 근사):",
    round(tv_distance_continuous, 4)
))
```

1.  **이산형의 경우**: TV 거리는 확률 질량 측면에서 $P$와 $Q$ 간의 최대 차이를 수치화합니다.
2.  **연속형의 경우**: 히스토그램의 이산화된 확률을 사용하여 TV 거리를 근사하며, 대규모 표본에서 직관적인 유사도 측도를 제공합니다.

전변동 거리는 두 분포 간의 최대 차이에 대한 직관적이고 해석하기 쉬운 측도를 제공합니다. 대칭성과 유계성 덕분에 이산 및 연속분포를 모두 비교하는 데 유용한 도구입니다.

### 요약 (Summary)

+-------------------------------------------------------------------------+------------------------------------------------------------------------------------------+--------------------------------------+---------------------------------------------+------------------------------------------------------------------------------+
| **검정 명칭**                                                           | **목적**                                                                                 | **데이터 유형**                      | **장점**                                    | **한계점**                                                                   |
+=========================================================================+==========================================================================================+======================================+=============================================+==============================================================================+
| [콜모고로프-스미르노프 검정](#sec-kolmogorov-smirnov-test)               | 두 분포가 동일한지 또는 표본이 기준 분포와 일치하는지 검정.                              | 경험분포 (연속형)                    | 비모수적, 전반적인 전역적 차이 감지.        | 꼬리 부분 차이에 덜 민감함, 1차원 데이터로 제한됨.                           |
+-------------------------------------------------------------------------+------------------------------------------------------------------------------------------+--------------------------------------+---------------------------------------------+------------------------------------------------------------------------------+
| [앤더슨-달링 검정](#sec-anderson-darling-test)                           | 꼬리 부분에 가중치를 부여한 적합도 검정.                                                 | 연속형 데이터                        | 꼬리 부분 행동에 대한 강력한 민감도.        | 기준 분포를 명시해야 함.                                                     |
+-------------------------------------------------------------------------+------------------------------------------------------------------------------------------+--------------------------------------+---------------------------------------------+------------------------------------------------------------------------------+
| [카이제곱 적합도 검정](#sec-chi-square-goodness-of-fit-test)             | 관측 빈도가 기대 빈도와 일치하는지 검정.                                                 | 범주형 데이터                        | 이산형 데이터에 대해 단순하고 직관적임.     | 큰 표본 크기와 충분히 큰 기대 빈도가 필요함.                                 |
+-------------------------------------------------------------------------+------------------------------------------------------------------------------------------+--------------------------------------+---------------------------------------------+------------------------------------------------------------------------------+
| [크라메르-폰 미제스 검정](#sec-cramer-von-mises-test)                   | 누적분포함수를 사용한 적합도 평가.                                                       | 경험분포 (연속형)                    | 전체 분포에 걸쳐 균등한 민감도.             | 1차원 데이터로 제한됨, 누적분포함수가 필요함.                                 |
+-------------------------------------------------------------------------+------------------------------------------------------------------------------------------+--------------------------------------+---------------------------------------------+------------------------------------------------------------------------------+

: 분포 비교 검정 요약표 (Tests for Comparing Distributions)

+-----------------------------------------------------------------+------------------------------------------------------------------------+--------------------------------------------------+--------------------------------------------------+-------------------------------------------------+
| **지표 명칭**                                                   | **목적**                                                               | **데이터 유형**                                  | **장점**                                         | **한계점**                                      |
+=================================================================+========================================================================+==================================================+==================================================+=================================================+
| [쿨백-라이블러 발산](#sec-kullback-leibler-divergence)           | 한 확률분포가 다른 확률분포로부터 얼마나 벗어나는지 측정.              | 확률분포 (연속형/이산형)                         | 정보 손실에 대한 명확한 척도 제공.               | 비대칭적임, 0 확률에 민감함.                    |
+-----------------------------------------------------------------+------------------------------------------------------------------------+--------------------------------------------------+--------------------------------------------------+-------------------------------------------------+
| [젠센-섀넌 발산](#sec-jensen-shannon-divergence)                 | 두 확률분포 간의 대칭적 유사도 측정.                                   | 확률분포 (연속형/이산형)                         | 대칭적이고 유계됨, 직관적 비교 가능.             | 꼬리 부분 차이에 덜 민감함.                     |
+-----------------------------------------------------------------+------------------------------------------------------------------------+--------------------------------------------------+--------------------------------------------------+-------------------------------------------------+
| [헬링거 거리](#sec-hellinger-distance)                         | 두 확률분포 간의 기하학적 유사도 측정.                                 | 이산 또는 연속 확률분포                          | 해석이 용이함, 0과 1 사이로 유계됨.              | 대규모 데이터셋에서 계산 비용이 큼.             |
+-----------------------------------------------------------------+------------------------------------------------------------------------+--------------------------------------------------+--------------------------------------------------+-------------------------------------------------+
| [바타차리야 거리](#sec-bhattacharyya-distance)                 | 두 통계 분포 간의 중첩 정도 정량화.                                    | 확률분포 (연속형/이산형)                         | 분류 및 군집화 작업에 유용함.                    | 대규모 응용에서 직관적 해석이 다소 어려움.      |
+-----------------------------------------------------------------+------------------------------------------------------------------------+--------------------------------------------------+--------------------------------------------------+-------------------------------------------------+

: 발산 지표 요약표 (Divergence Metrics)

+-----------------------------------------------------------+--------------------------------------------------------------------------------------+-------------------------------------------------+-------------------------------------------------------+--------------------------------------------------------------+
| **지표 명칭**                                             | **목적**                                                                             | **데이터 유형**                                 | **장점**                                              | **한계점**                                                   |
+===========================================================+======================================================================================+=================================================+=======================================================+==============================================================+
| [바서슈타인 거리](#sec-wasserstein-distance)              | 한 분포를 다른 분포로 변환하는 데 필요한 "노력" 또는 "비용" 측정.                    | 연속 또는 경험 분포                             | 기하학적 해석 제공, 다재다능함.                       | 대규모 데이터에 대해 계산 비용이 큼.                         |
+-----------------------------------------------------------+--------------------------------------------------------------------------------------+-------------------------------------------------+-------------------------------------------------------+--------------------------------------------------------------+
| [에너지 거리](#sec-energy-distance)                       | 다변량 분포 간의 통계적 비유사도 측정.                                               | 다변량 경험분포                                 | 비모수적, 고차원 데이터에 잘 작동함.                  | 쌍별 계산이 필요함, 이상치에 민감함.                         |
+-----------------------------------------------------------+--------------------------------------------------------------------------------------+-------------------------------------------------+-------------------------------------------------------+--------------------------------------------------------------+
| [전변동 거리](#sec-total-variation-distance)             | 두 분포의 확률 간 최대 절대 차이 측정.                                               | 확률분포 (이산형/연속형)                        | 직관적이고 엄격한 발산 척도.                          | 최대 편차 이외의 구조적 차이는 무시함.                       |
+-----------------------------------------------------------+--------------------------------------------------------------------------------------+-------------------------------------------------+-------------------------------------------------------+--------------------------------------------------------------+

: 거리 지표 요약표 (Distance Metrics)

