<!-- ====== Section from: 14-celebrity-endorsement.qmd ====== -->


# 유명인 보증 (Celebrity Endorsement) {#sec-celebrity-endorsement}

*유명인 보증인(celebrity endorser)*은 대중적 인지도를 누리며 광고에 소비재와 함께 등장함으로써 해당 인지도를 제품에 부여하는 개인이다 [@mccracken1989]. 기업이 이러한 관행에 막대한 비용을 지출하는 이유는 유명인의 얼굴이 단순한 제품 주장으로는 불가능한 일을 해내기 때문이다. 즉, 브랜드가 시간과 막대한 비용을 들여 서서히 형성해야 할 연상 작용—지위, 역량, 화려함, 반항심 등—을 이미 완성된 의미(ready-made meaning)로서 브랜드에 즉각적으로 주입한다. 보증 계약은 사실상 축적된 평판의 임대(rental)이다. 따라서 핵심적인 실증적 질문은 여타 무형자산에 대해 던지는 질문과 동일하다. *이 자산은 어떤 메커니즘을 통해 가치를 창출하는가, 그 가치는 어떻게 측정되는가, 그리고 그 가치가 증발할 위험은 무엇인가?*

본 장에서는 유명인 보증을 세 가지 측면을 지닌 문제로 다룬다. 첫 번째는 **심리학적** 측면이다. 보증인은 왜 소비자의 생각과 행동을 변화시키는가? 두 가지 고전적 모형인 정보원 신뢰성(source credibility) 모형과 정보원 매력도(source attractiveness) 모형은 그 해답을 *정보원(source)*의 속성(전문성, 신뢰성, 호감도, 유사성)에서 찾는다. 세 번째인 **의미 이전(meaning-transfer)** 모형은 그 답을 *문화*로 재배치한다. 즉, 보증인은 문화적으로 구성된 세계(culturally constituted world)의 상징적 의미를 브랜드로, 나아가 최종적으로 소비자 자신의 정체성 프로젝트로 이동시키는 통로(conduit) 역할을 한다 [@mccracken1986; @mccracken1989]. 두 번째는 **전략적** 측면이다. 어떤 유명인이 어떤 브랜드를 보증해야 하는가? *적합성 가설(match-up hypothesis)*은 보증인과 제품 간의 일치성(congruence)이 효과성을 좌우한다고 답하며, 본 장에서는 이를 검정 가능한 공식적 구조로 정식화한다. 세 번째는 **재무적** 측면이다. 보증 계약은 발표 시 주가를 움직이고 사건연구(event study)를 통해 수익률을 추정할 수 있는 기업 차원의 투자이며, 그 하방 위험인 **보증인 위험(endorser risk)**은 스캔들이 유명인이 관여한 모든 브랜드를 오염시킬 가능성을 의미한다.

본 장을 마치면 독자는 각 모형의 구성개념 정의를 공식화하고, 적합성 상호작용을 명시 및 추정하며, 보증(및 보증인의 불명예)이 기업가치에 미치는 영향을 분리해 내는 사건연구를 설계하고, 보증 계약이 지불할 만한 가치가 있는지 정량적으로 추론할 수 있게 될 것이다. 본서의 일관된 접근법에 따라 직관을 먼저 제시하고 곧이어 수식적 정식화를 전개한다. 유명인 보증은 @sec-branding (의미의 네트워크이자 가격이 책정된 기업 자산으로서의 브랜드) 및 @sec-marketing-finance (마케팅 활동의 사건연구 가치평가)에서 개발된 보다 광범위한 체계의 특수한 사례로 이해하는 것이 가장 적절하며, 본 장에서는 이 두 체계를 모두 활용한다.

## 개념적 토대

설득 문헌에서는 메시지 수신자가 메시지의 *내용(what)*보다는 메시지를 *전달하는 사람(who)*에 의해 설득되는 이유를 두 가지로 구분하여 제시한다. 이 구분이 중요한 이유는 두 경로의 경계 조건과 취약점이 서로 다르며, 현대의 지배적 모형인 의미 이전 모형이 두 경로 모두 불완전하다고 보기 때문이다.

### 정보원 신뢰성 모형

**정보원 신뢰성(source credibility)** 모형은 커뮤니케이터의 설득력이 정보원이 진실을 *알고 있으며(knows)*, 그것을 *말할 의향이 있다(willing to tell it)*고 청중이 인식할수록 높아진다고 본다. @mccracken1989 가 호블랜드(Hovland) 전통에서 계승한 정식화에 따르면, 신뢰성은 두 가지 요소로 구성된다. **전문성(expertise)**(또는 전문적 능력)은 타당한 주장을 펼칠 수 있는 정보원의 인지된 능력—보증인이 해당 제품군에 대한 정당한 지식의 원천으로 인식되는 정도—이다. **진실성/신뢰성(trustworthiness)**은 정보원이 타당한 주장을 솔직하게 진술하려는 인지된 의향—보증인이 단순한 상업적 광고(shilling)가 아니라 정직하게 의견을 말하고 있다는 청중의 확신—이다. 메시지는 정보원이 두 차원 모두에서 높은 점수를 받을 때 가장 효과적이다. 자격을 갖춘 피부과 전문의가 피부 크림을 보증할 때, 청중이 그녀가 피부에 대해 잘 알고 있으며(*knows*) 단순히 돈을 받고 그렇게 말하는 것이 아니라고(*willing*) 믿는 만큼 설득력이 발생한다.

> 보증인은 청중이 정보원을 타당한 주장을 할 수 있는 능력(전문성)과 이를 진술할 의향(진실성)이 있다고 인식하는 정도에 비례하여 효과적이다. 신뢰성은 이 두 가지의 결합이다.
> — @mccracken1989 에 종합된 정보원 신뢰성 전통에 기초함

이 모형의 대표적인 실증적 도구는 전문성, 진실성, 매력도를 반영적 다항목 의미변별 척도로 조작화한 **오하니안 정보원 척도(Ohanian source scale)**이다.[^ohanian] 이 척도의 장점은 깔끔한 매개 경로를 제공한다는 점이다. 즉, 보증인의 특성이 인지된 신뢰성을 높이고, 이는 광고 태도($A_{ad}$)를 높이며, 광고 태도는 다시 브랜드 태도($A_b$) 및 구매 의도를 높인다. 그러나 의미 이전 모형의 등장을 촉발한 한계점은, 신뢰성 평정치가 *비전문가* 유명인—제품에 대한 지식이 전무한 배우 등—이 자동차, 시계, 청량음료를 성공적으로 판매할 수 있는 이유를 제대로 설명하지 못한다는 점이다.

[^ohanian]: 15개 항목으로 구성된 신뢰성 척도(매력도, 진실성, 전문성)는 이 분야에서 가장 널리 사용되는 도구이다. 항목들은 세 가지 잠재 요인의 반영적 지표이며 여기서 중요한 것은 구성개념의 논리이므로, 구체적인 항목을 일일이 나열하기보다는 그 구조를 설명한다. <!-- CITE-NEEDED: Ohanian (1990) source credibility scale, JoA -->

### 정보원 매력도 모형

**정보원 매력도(source attractiveness)** 모형은 설득의 원천을 인식론적 권위가 아니라 청중이 정보원에 대해 느끼는 *친밀감/친화성(affinity)*에서 찾는다. 이 모형은 매력도를 세 가지 인지된 속성으로 분해한다 [@mccracken1989]. **친숙성(familiarity)**은 노출을 통한 정보원에 대한 지식—얼굴을 친숙하게 느끼게 만드는 순수한 누적 인지도—이다. **호감도(likability)**는 외모와 행동에서 비롯되는 정보원에 대한 애정이다. **유사성(similarity)**은 정보원과 수신자 간의 추정된 닮음(resemblance)이다. 이 모형은 호감도가 높고, 친숙하며, 유사한 정보원이 더 강력한 설득력을 발휘한다고 예측하며, 이는 동일시(identification)를 통해 작동한다. 즉, 수신자는 정보원과의 만족스러운 자아 규정적 관계를 유지하기 위해 영향을 수용한다.

매력도 모형은 신체적으로 아름다운 보증인의 기용을 정당화하고, 매력적인 정보원이 광고 및 브랜드 태도를 향상시킨다는 확고한 실험실적 규칙성을 설명하지만, 신뢰성 모형과 동일한 결함을 공유한다. 매력도를 *일반적인(generic)* 긍정적 특성으로 다루면 가장 아름다운 유명인이 모든 제품을 똑같이 잘 팔아야 한다는 결론에 도달하지만, 실제로는 그렇지 않다. 올림픽 단거리 육상 선수는 향수보다 러닝화를 더 잘 팔고, 슈퍼모델은 그 반대이다. 데이터는 단순한 가치가 아니라 유명인 이미지의 *내용(content)*이 그 유명인이 무엇을 팔 수 있는지를 결정한다는 모형을 요구한다. 이것이 바로 의미 이전 모형의 기여이다.

### 의미 이전 모형

@mccracken1989 는 두 고전 모형이 지나치게 단순하다고 주장한다. 즉, 문화적으로 풍부한 인물을 소수의 스칼라 특성으로 축소시키며, *이미지 특정적(image-specific)* 효과성을 설명하지 못한다. **의미 이전(meaning-transfer)** 모형은 정보원의 *속성*을 대중이 그 인물을 접해 온 역할, 맥락, 공연/연기 전반에 걸쳐 축적된 *상징적 의미*—지위, 계급, 성별, 연령, 성격, 라이프스타일—로 대체한다. 유명인이 가치 있는 이유는 바로 이러한 의미들이 청중의 마음속에 이미 뚜렷하고 확고하게 정립되어 있기 때문이다.

의미는 @fig-meaning-transfer 에 도식화된 3단계에 걸쳐 이동한다. 첫 번째 단계에서 문화적 의미는 **문화적으로 구성된 세계(culturally constituted world)**에 존재하며, 대중적 삶을 통해 유명인에게 귀속된다. 두 번째 단계에서 **광고**는 해당 의미 중 선택된 일부를 유명인에게서 **제품**으로 이전한다. 광고의 창의적 과업은 청중이 보증인에게서 이미 보고 있는 동일한 의미를 브랜드에서도 볼 수 있도록 만드는 것이다. 세 번째 단계에서 **소비 의례(consumption rituals)**는 의미를 제품에서 **소비자**에게로 이전하며, 소비자는 정체성을 구축하고 표현하기 위해 해당 재화를 획득하고 과시한다. 이 세 번째 단계는 @sec-branding 의 기본 전제—소비자가 *확장된 자아(extended self)*를 구축하기 위해 소비한다는 점 [@belk1988]—와 궤를 같이하며, 더 넓은 문화 체계가 재화로 의미를 이동시키는 소유, 교환, 관리/치장(grooming), 처분(divestment) 의례를 통해 실행된다 [@mccracken1986].

```{mermaid}
%%| label: fig-meaning-transfer
%%| fig-cap: "의미 이전 모형. 문화적 의미는 구성된 세계에서 유명인으로, 광고를 통해 유명인에서 브랜드로, 소비 의례를 통해 브랜드에서 소비자로 흐른다. 각 화살표는 마케터가 적극적으로 설계해야 하는 이전 과정이며, 의미는 저절로 이동하지 않는다."
flowchart LR
  A["문화적으로<br/>구성된 세계<br/><i>(지위, 계급, 성별,<br/>라이프스타일)</i>"] -->|대중적 역할<br/>및 연기/활동| B["유명인<br/>보증인"]
  B -->|광고| C["브랜드 /<br/>제품"]
  C -->|소비<br/>의례| D["소비자의<br/>확장된 자아"]
  classDef world fill:#eef,stroke:#557;
  classDef person fill:#efe,stroke:#575;
  class A world;
  class D person;
```

광고 내에서 유명인이 제품과 얼마나 명시적으로 연결되는지, 그리고 의미 이전이 얼마나 직접적으로 유도되는지를 결정하는 네 가지 **보증 방식(modes of endorsement)**이 존재한다 [@mccracken1989]. **명시적(explicit)** 방식에서 보증인은 "나는 이 제품을 보증합니다"라고 말하며, **암묵적(implicit)** 방식에서는 "나는 이 제품을 사용합니다", **명령적(imperative)** 방식에서는 "당신도 이 제품을 사용해야 합니다"라고 말한다. 마지막으로 **동반 등장(copresent)** 방식에서는 유명인이 제품 곁에 단순히 함께 나타날 뿐 아무런 주장도 하지 않는다. 동반 등장 방식은 가장 순수한 의미 이전 장치이다. 아무런 주장도 제기되지 않지만, 병치(juxtaposition)만으로도 청중이 유명인의 의미를 브랜드로 투영하도록 유도한다. 이 방식은 전문성이나 진실성이 보증할 만한 어떠한 주장도 존재하지 않기 때문에 신뢰성 모형과 매력도 모형으로는 설명할 수 없는 방식이기도 하다.

@tbl-three-models 에 요약된 바와 같이, 세 모형은 상호 경쟁적이라기보다는 설명 범위가 점진적으로 확장되는 구조로 이해하는 것이 가장 적절하다. 신뢰성과 매력도는 *어떤 정보원 특성*이 중요한지를 규명하고, 의미 이전 모형은 *특정 브랜드에 특정 특성이 왜 중요한지*를 설명하며 아래에서 다룰 적합성 가설로 연결되는 가교를 놓는다.

```{r}
#| label: tbl-three-models
#| tbl-cap: "보증인 영향력의 세 가지 모형. 각 행은 설득의 원천, 원초적 구성개념, 메커니즘, 그리고 다음 단계의 모형이 해결하고자 한 실증적 변칙성을 명시한다."
#| echo: false
#| message: false
#| warning: false
library(knitr)
m <- data.frame(
  Model = c("정보원 신뢰성", "정보원 매력도", "의미 이전"),
  `설득의 원천` = c("정보원의 인식론적 권위",
                             "정보원에 대한 청중의 친화성",
                             "정보원이 지닌 문화적 의미"),
  `원초적 구성개념` = c("전문성, 진실성",
                             "친숙성, 호감도, 유사성",
                             "지위, 계급, 성별, 연령, 라이프스타일"),
  `미해결 변칙 현상` = c("비전문가 유명인도 여전히 제품을 판매함",
                          "아름다움이 모든 제품군을 똑같이 판매하지는 못함",
                          "일치성 논리(적합성)가 필요함"),
  check.names = FALSE
)
kable(m)
```

## 적합성 가설

유명인의 가치가 그녀가 지닌 *구체적* 의미에서 비롯된다면, 효과성은 해당 의미와 브랜드 간의 *적합성(fit)*에 달려 있어야 한다. **적합성 가설(match-up hypothesis)**은 정확히 이를 주장한다. 즉, 보증인의 이미지가 보증 대상 제품과 일치(congruent)할수록 보증인은 더 효과적이다. 이 가설은 의미 이전 모형의 전략적 조작화이다. 즉, 관리자에게 단순히 신뢰할 수 있거나 매력적인 유명인을 고용하는 것에 그치지 않고, 유명인이 축적한 의미가 브랜드가 소유하고자 하는 의미와 *일치하는* 유명인을 기용하라고 조언한다.

### 직관과 형식화

이 직관은 상호작용으로서의 일치성(congruence-as-interaction) 주장이다. 즉, 보증인의 자질과 브랜드 관련성은 대체재가 아니라 보완재이다. 의미가 풍부한 보증인이라도 그 의미가 어울리지 않는 브랜드에는 기여하는 바가 거의 없으며, 완벽하게 일치하지만 대중적 인지도가 낮은 보증인은 이전할 의미가 거의 없다. $y$를 반응 결과 변수(브랜드 태도, 구매 의도 또는 선택)라고 하자. $E$를 보증인의 속성(예: 인지된 매력도 또는 전문성, 평균 중심화됨)이라 하고, $M$을 *적합도*—유명인의 이미지와 제품 범주 간의 일치도, 역시 평균 중심화됨—라고 하자. 적합성 가설은 이 둘이 상호작용한다는 주장이다:

$$
y = \beta_0 + \beta_1 E + \beta_2 M + \beta_3\,(E \times M) + \varepsilon,
\qquad H_{\text{match-up}}:\ \beta_3 > 0.
$$ {#eq-matchup}

실질적인 핵심 내용은 전적으로 $\beta_3$에 담겨 있다. 양(+)의 상호작용은 보증인 자질의 한계 효과 $\partial y / \partial E = \beta_1 + \beta_3 M$이 적합도가 높아질수록 *증가함*을 의미한다. 즉, 동일하게 매력적인 유명인이라도 전동 공구보다 미용 제품에서 결과 변수를 더 크게 변화시킨다. 주효과 $\beta_1$과 $\beta_2$는 적합성 논리상 부차적인 관심사일 뿐이다. 상호작용 항을 생략하고 단순히 "매력적인 보증인이 효과적이다"라고만 보고하는 모형은 이 가설을 전혀 검정한 것이 아니다. 이는 @sec-branding 에서 브랜드 확장 적합성을 규정하는 상호작용 대 주효과의 구분과 동일하며, 일치성은 *관계적(relational)* 속성이므로 반드시 관계적으로 모형화되어야 한다는 동일한 경고를 함의한다.

### 재현 가능한 검정

실험에서 $\beta_3$의 식별은 깔끔하게 이루어진다. $E$와 $M$이 측정되는 것이 아니라 *할당(assigned)*되기 때문이다. $2 \times 2$ 요인 설계는 고/저 매력도 보증인과 고/저 적합도 제품을 교차시키며, 무작위 배정은 회귀변수들이 $\varepsilon$과 직교함을 보장하므로 최소제곱법을 통해 혼재(confounding) 없이 상호작용을 회복할 수 있다. 추정량은 보통최소제곱법(OLS)이다. 식별 가정은 보증인-제품 쌍의 무작위 배정($\mathbb{E}[\varepsilon \mid E, M] = 0$을 만족시킴)이다. 반면 *관찰* 보증 데이터에서 식별이 깨지는 이유는 기업이 적합한 보증인을 *선택*하기 때문이며, 따라서 $M$이 관찰되지 않은 브랜드 품질과 상관되어 $\beta_3$가 선택 편향을 흡수하게 된다. 아래의 시뮬레이션은 알려진 양의 상호작용을 갖는 @eq-matchup 에 따라 데이터를 생성하고 이를 추정해 낸다.

```{r}
#| label: matchup-sim
#| echo: true
#| message: false
#| warning: false
set.seed(1989)  # McCracken의 의미 이전 논문 발표 연도

n_per_cell <- 60
design <- expand.grid(
  endorser = c(-0.5, 0.5),   # 저/고 매력도 (효과 코딩)
  match    = c(-0.5, 0.5),   # 저/고 제품 적합도
  rep      = seq_len(n_per_cell)
)

# 참 데이터 생성 과정: 양(+)의 적합성 상호작용 (beta_3 = 1.4)
b0 <- 3.0; b1 <- 0.4; b2 <- 0.6; b3 <- 1.4
design$y <- with(design,
  b0 + b1 * endorser + b2 * match + b3 * (endorser * match) +
    rnorm(nrow(design), sd = 1))

fit <- lm(y ~ endorser * match, data = design)
round(summary(fit)$coefficients, 3)

# 집단별 평균을 통해 상호작용 확인: 제품이 적합할 때만 보증인 "상승 효과"가 큼
cell <- aggregate(y ~ endorser + match, data = design, FUN = mean)
lift_match    <- with(cell, y[endorser == 0.5 & match == 0.5] -
                              y[endorser == -0.5 & match == 0.5])
lift_mismatch <- with(cell, y[endorser == 0.5 & match == -0.5] -
                              y[endorser == -0.5 & match == -0.5])
cat("적합할 때 보증인 효과 리프트:    ", round(lift_match, 2), "\n")
cat("부적합할 때 보증인 효과 리프트: ", round(lift_mismatch, 2), "\n")
```

추정된 `endorser:match` 계수는 설정된 $\beta_3$를 정확히 회복하며, 두 개의 "리프트(lift)" 수치는 실질적인 주장을 구체적으로 보여준다. 즉, 매력적인 보증인으로 전환하는 효과는 제품이 적합할 때가 부적합할 때보다 훨씬 크다. 가설을 반증하는 것은 유의한 주효과가 아니라 유의하지 않은 상호작용이다.

### 범위, 메커니즘, 경계

적합성 효과는 무조건적이지 않으며, 현대 문헌은 그 경계를 명확히 규명해 왔다. 정보처리 경로가 중요하다. @petty1983 및 @petty1986 의 정교화 가능성 모형(ELM) 논리에 따르면, 매력도와 같은 정보원 단서는 관여도가 낮고 청중이 주장을 면밀히 검토하지 않을 때는 *주변부(peripheral)* 단서로 작동하지만, 관여도가 높을 때는 실질적인 증거(또는 주의 분산 요소)로 작용한다. 따라서 일치성은 관여도와 상호작용하며, 저관여 충동구매 제품에 도움이 되는 보증인이 고관여 숙고 구매 제품에는 무의미하거나 오히려 역효과를 낼 수 있다. 메커니즘은 부분적으로 *감정 전이(transfer of affect)*를 통해서도 작동한다. 즉, 유명인에 대해 조건화된 긍정적 감정은 동시 발생을 통해 브랜드에 결합될 수 있으며, 이는 고전적 조건화 설명으로서 의미 이전 모형을 보완하고, 마찬가지로 일률적인 상승이 아닌 일치성 의존적 효과를 예측한다. 마지막으로, **다중 제품 / 다중 보증인(multiple-product / multiple-endorser)** 문제는 단순한 적합성 논리를 복잡하게 만든다. 연관성이 없는 수많은 브랜드를 보증하는 유명인은 개별 브랜드로 이전될 수 있는 의미의 독특성을 희석시키며, 설령 각각의 결합이 개별적으로는 잘 맞더라도 전반적인 일치성 효과를 약화시킨다. <!-- CITE-NEEDED: Tripp, Jensen & Carlson (1994) multiple-product endorsement dilution, JCR -->

외적 타당성을 제한하므로 반드시 강조해야 할 두 가지 비교문화적 조절 변수가 있다. 소비자가 위계를 수용하는 정도인 권력거리 신념(power-distance belief)은 유명인 효과를 조절한다. 즉, 권력거리 신념은 유명인(비유명인 대비) 보증인이 광고 평가에 미치는 긍정적 효과를 *강화*하는데, 이는 유명인이 높은 지위를 지닌 정보원이며 위계적 사회 구조를 지지하는 이들에게 그 영향력이 더 쉽게 수용되기 때문이다 [@Winterich_2018]. 이는 본질적으로 의미 이전 모형의 결과이다. 지위는 유명인이 지닌 문화적 의미 중 하나이며, 그 설득력은 청중이 지위를 가치 있게 여기는지 여부에 달려 있다. 또한 자기해석(self-construal)은 @swaminathan2007 의 브랜드 애착 연구 결과와 유사하게 어떤 연결이 중요한지를 추가로 조건화한다.

## 보증인으로서의 인플루언서

보증의 경제학은 소셜 미디어 **인플루언서(influencers)**—플랫폼에서 오디언스를 축적하고 유료 브랜드 콘텐츠를 통해 그 주목도를 수익화하는 개인들—의 등장으로 재편되었다. 인플루언서는 전통적인 유명인과 일반적인 동료 집단(peer) 사이의 중간적 위치를 차지한다. 이들은 영화 스타보다 팔로워와의 *유사성*이 더 높고(매력도 모형의 유사성 요소를 강화), 실질적인 도달 범위를 확보하고 있으며, 그들의 설득력은 인지된 진정성에 크게 의존한다. @sokolova2020 은 준사회적 상호작용(parasocial interaction)과 인플루언서의 인지된 신뢰성이 구매 의도를 촉진하며, 인게이지먼트는 전문성보다는 동일시를 통해 작동함을 보여준다. 상업적 관계의 공개(disclosure)는 새로운 신뢰의 영역이다. 스폰서십 투명성은 원래의 진실성 구성개념이 예상했으나 구체적으로 명시하지 못했던 방식으로 팔로워의 신뢰와 상호작용한다. 인플루언서 마케팅은 이제 브랜드와 크리에이터를 연결하는 중개자가 존재하는 독립된 산업으로 자리 잡았으며 [@nistor2024influencers], *메가(mega)* 인플루언서 및 유명인 크리에이터 효과조차 기업 성과 데이터에서 입증되고 있다 [@tian2024mega; @leung2022]. 구성개념은 기존과 동일하지만, 측정 환경—관찰 가능하고 고빈도이며 플랫폼 매개적인 환경—은 완전히 새롭다.

## 보증인 위험

기업이 보증 계약을 통해 임대하는 자산은 *사람*이며, 사람은 잘못된 행동을 할 수 있다. 따라서 유명인 보증의 결정적인 위험 요인은 **보증인 위험(endorser risk)**이다. 브랜드는 유명인의 긍정적인 의미뿐만 아니라 부채(liabilities)까지도 함께 물려받게 되며, 스캔들은 긍정적인 의미를 이전하기로 되어 있었던 @fig-meaning-transfer 의 바로 그 경로를 통해 브랜드로 *부정적인* 의미를 전이시킬 수 있다. 보증에 대한 엄밀한 접근은 상승 잠재력뿐만 아니라 이러한 하방 위험의 가격도 반드시 책정해야 한다.

몇 가지 특징이 보증인 위험을 독특하게 만든다. 첫째, 이 위험은 *개인에게 고유(idiosyncratic)*하며 기업의 통제 범위를 크게 벗어나므로 단일 보증 계약 내에서는 다각화될 수 없다. 둘째, *전이 가능(transferable)*하다. 의미 이전은 대칭적이어서, 긍정적 이전을 증폭시키는 동일한 일치성이 보증인의 이미지가 실추되었을 때 오염을 증폭시킨다. 셋째, *유명인의 포트폴리오 전반에 걸쳐 상관(correlated)*된다. 단 하나의 스캔들이 해당 유명인이 보증하는 모든 브랜드에 동시에 타격을 주며, 이것이 보증 계약에 품위 유지 조항(morality clause)을 포함하여 명예 실추 시 계약을 해지할 수 있도록 하는 이유이다. 부정적인 정보가 반드시 타당해야 할 필요도 없다. @sec-branding 의 브랜드 위기를 지배하는 귀인 논리에 따르면, 성격을 고정된 것으로 보는 사람들(고정관념 이론가, entity theorists)은 단 한 번의 일탈을 인물 전체에 대한 전면적인 판단으로 일반화하며, 그 판단은 고스란히 브랜드로 흘러 들어간다.

피해의 시점은 미묘하다. "이 정보원은 신뢰할 수 없다"는 할인 단서가 메시지 자체보다 더 빠르게 망각될 때 *수면자 효과(sleeper effect)*가 발생할 수 있으며, 이에 따라 청중이 정보원을 할인했던 이유를 잊어버림에 따라 설득력이 시간이 지나면서 오히려 *상승*한다. 대칭적으로 오염된 보증인으로 인한 피해는 연상이 약화됨에 따라 점차 사라질 수 있으므로, 스캔들의 순효과는 일회성 수준 변화(level shift)라기보다는 동태적이다 [@wu2015sleeping]. 따라서 스캔들에 대한 즉각적인 주가 반응만을 전체 이야기로 해석하는 관리자는 장기적인 비용을 어느 방향으로든 잘못 추정할 수 있다.

## 보증과 기업가치

보증 계약은 기업 차원의 투자이며, 자본 시장은 이에 대한 가격을 책정한다. 자연스러운 식별 전략은 @sec-marketing-finance 에서 개발된 **사건연구(event study)**이다. 즉, 보증 발표(또는 보증인 스캔들)는 명확한 날짜가 지정된 개별 사건이며, 정상 수익률을 제거한 후 발표 전후의 좁은 창(window)에서 나타나는 비정상 주식 수익률을 통해 그 기업가치 영향을 파악할 수 있다.

### 사건연구 추정량

거래일 $t$의 기업 $i$에 대해, **비정상 수익률(abnormal return)**은 실현 수익률에서 사건 이전의 깨끗한 기간에 추정된 시장 모형에 따른 기대 수익률을 차감한 값이다:

$$
\mathrm{AR}_{it} = R_{it} - \big(\hat\alpha_i + \hat\beta_i R_{mt}\big),
\qquad
\mathrm{CAR}_i(W) = \sum_{t \in W} \mathrm{AR}_{it},
$$ {#eq-car}

여기서 $R_{mt}$는 시장 수익률이고, $(\hat\alpha_i, \hat\beta_i)$는 추정 창(estimation window)에서 도출된 OLS 추정치이며, $\mathrm{CAR}_i(W)$는 짧은 사건 창 $W$(대개 $[-1, +1]$일)에 걸친 누적 비정상 수익률(cumulative abnormal return)이다. 이 방법론은 @mcwilliams1997a 및 @srinivasan2004event 의 표준적 체계이며, @sec-branding 의 브랜드 자산 거래에도 적용된다.

세 가지 가정이 이러한 추론을 지탱하며, 각각은 식별이 깨질 수 있는 지점이다. **시장 효율성(market efficiency)**: 주가는 뉴스를 빠르게 반영하므로 짧은 사건 창으로 전체 효과를 포착할 수 있다. 뉴스가 사전 유출되면 창을 넓혀야 하고 검정력은 떨어진다. **혼재 요인 부재(no confounding)**: 사건 창 내에 기업 고유의 동시 발생 뉴스—실적 발표, 주식 분할, 경영진 교체, 자사주 매입, 배당 변경 등—가 없어야 한다. 사건연구는 동일한 창을 공유하는 두 사건을 분리해 낼 수 없기 때문이다 [@srinivasan2004event]. **정상 수익률 모형의 정확성(correct normal-return model)**: 잘못 명시된 벤치마크($\hat\alpha, \hat\beta$)는 모든 $\mathrm{AR}$을 오염시킨다. 유동성 부족(thin trading)과 사건으로 유발된 분산(event-induced variance)은 표준오차를 추가로 왜곡한다. 이 추정량은 이러한 가정들이 성립하는 한에서만 *이 발표가 주주의 부를 얼마나 변화시켰는가?*라는 명확한 질문에 답할 수 있다.

### 재현 가능한 사건연구

다음 예제는 한 기업의 일별 수익률을 시뮬레이션하고, 사건 당일에 긍정적인 보증 발표 효과를 주입한 후, 사건 전 추정 창에서 시장 모형을 추정하고, 3일간의 사건 창에 걸쳐 비정상 수익률을 합산한다. 이 구조는 CRSP 데이터에서 실행하는 절차를 정확히 반영한다.

```{r}
#| label: event-study-sim
#| echo: true
#| message: false
#| warning: false
set.seed(2024)

est_days   <- 120          # 추정 창 길이
event_win  <- -1:1         # 발표 전후 3일간의 사건 창
n_days     <- est_days + length(event_win)

# 참 시장 모형: R_it = alpha + beta * R_mt + e_it, 사건 당일(day 0)에 +1.8% 충격 추가
alpha <- 0.0002; beta <- 1.1; sigma <- 0.012
r_m   <- rnorm(n_days, mean = 0.0004, sd = 0.009)
shock <- rep(0, n_days); shock[est_days + which(event_win == 0)] <- 0.018
r_i   <- alpha + beta * r_m + shock + rnorm(n_days, sd = sigma)

# 오염되지 않은 사건 전 추정 창에서만 시장 모형 추정
est_idx <- seq_len(est_days)
mm  <- lm(r_i[est_idx] ~ r_m[est_idx])
ab  <- coef(mm)[1]; bt <- coef(mm)[2]

# 사건 창 동안의 비정상 수익률
ev_idx <- (est_days + 1):n_days
AR  <- r_i[ev_idx] - (ab + bt * r_m[ev_idx])
CAR <- sum(AR)

# 검정통계량: 추정 창의 잔차 표준편차로 스케일링된 CAR
sd_ar  <- sd(residuals(mm))
t_stat <- CAR / (sd_ar * sqrt(length(ev_idx)))

cat("추정된 alpha, beta:", round(ab, 5), round(bt, 3), "\n")
cat("일별 비정상 수익률:", paste(round(AR, 4), collapse = ", "), "\n")
cat("[-1,+1] 기간의 CAR:    ", round(CAR, 4),
    sprintf("(%.2f%%)", 100 * CAR), "\n")
cat("t-통계량:              ", round(t_stat, 2), "\n")
```

도출된 $\mathrm{CAR}$은 사건 당일에 집중되어 있으며 통계적으로 0과 구별되어, 주입된 발표 효과를 재현한다. 보증인 스캔들 연구는 부호를 반대로 바꾸고 사건을 폭로 일자로 재정의하는 동일한 분석 체계를 따른다.

### 증거가 보여 주는 것

이 설계를 활용한 응용 연구들은 보증이 평균적으로 가치를 창출하지만 상당한 조건부적 성격을 띤다는 점을 밝혀냈다. 유명인 보증 계약 발표는 양(+)의 비정상 수익률 및 매출 증대와 관련이 있으며, 그 효과는 보증인이 잘 매칭되고 운동 경기력이나 평판 측면에서 뛰어날수록 더 커진다 [@agrawal2000; @elberse2003]. 특히 운동선수 보증은 후원 기업의 매출과 주식 수익률을 높이며, 그 상승폭은 선수의 경기장 내 성공 및 가시성과 연동된다 [@elberse2003]. 하방 위험 역시 실재하며 시장에서 가격이 매겨진다. 보증인에 대한 부정적 정보—체포, 스캔들, 도핑—는 브랜드와 기업가치로 전이되며, 적합성 증폭 효과의 거울상처럼 유명인과 브랜드의 연결 고리가 긴밀할수록 오염 효과도 강해진다 [@chuluun2017firm]. 따라서 @sec-branding 의 공동 브랜딩과 마찬가지로 보증은 *평판 결합(reputation-coupling)* 의사결정이다. 즉, 기업은 유명인의 평판 자본에 접근할 수 있지만 그 분산(variance)의 일부 또한 부담하게 된다.

@tbl-endorser-risk 는 이러한 상충관계를 단순한 기대가치 문제로 구성하여 관리자가 계약 시 갖추어야 할 정량적 추론의 틀을 제시한다.

```{r}
#| label: tbl-endorser-risk
#| tbl-cap: "위험 투자로서의 보증. 기대 기업가치 효과는 성공적인 캠페인의 확률 가중 상승분에서 보증인 스캔들의 확률 가중 하방 손실을 차감하고 계약 비용을 뺀 값이다. 높은 적합도를 지닌 보증인은 상승 잠재력과 오염의 심각성을 모두 높인다."
#| echo: false
#| message: false
#| warning: false
library(knitr)
risk <- data.frame(
  `구성 요소` = c("상승 잠재력 (캠페인 성공)",
                "하방 위험 (보증인 스캔들)",
                "계약 비용",
                "순 기대가치"),
  `동인` = c("적합도 x 도달 범위 x 의미 일치도",
             "스캔들 확률 x 오염 심각도",
             "협상된 모델료 + 집행 비용",
             "E[상승분] - E[하방 손실] - 비용"),
  `적합성의 역할` = c("상승분 증대 (긍정적 이전 증폭)",
                    "심각도 증대 (부정적 이전 증폭)",
                    "의미 가치가 높은 보증인일수록 높음",
                    "적합성이 서로 반대 부호로 작용"),
  check.names = FALSE
)
kable(risk)
```

### 개략적 가치평가

표의 논리는 수치화해 볼 가치가 있다. 이는 대형 스타 영입의 환상을 규율해 주기 때문이다. 보증을 1기간 복권으로 간주해 보자. 확률 $1-q$로 캠페인이 성공하여 $V^{+}$의 가치를 더하고, 확률 $q$로 스캔들이 발생하여 $V^{-}$의 가치를 깎아내리며, 계약 비용은 $C$이다. 보증이 사전적(ex-ante)으로 가치를 창출하기 위한 조건은 다음과 같다:

$$
(1-q)\,V^{+} \;-\; q\,V^{-} \;-\; C \;>\; 0.
$$ {#eq-endorser-ev}

적합성은 @eq-endorser-ev 에서 $V^{+}$와 $V^{-}$에 *반대 부호*로 진입한다. 즉, 더 긴밀한 유명인-브랜드 결합은 성공 보상 $V^{+}$를 높이지만 오염 손실 $V^{-}$ 또한 증가시키므로, 위험의 가격을 고려했을 때 최적의 적합도는 극대치가 아니라 내부해(interior solution)가 된다. 아래 코드는 이 기준과 손익분기 스캔들 확률을 평가한다.

```{r}
#| label: endorser-ev
#| echo: true
#| message: false
#| warning: false
V_up   <- 40e6     # 캠페인 성공 시 기업가치 증가분
V_down <- 120e6    # 보증인 불명예 실추 시 기업가치 손실분
C      <- 15e6     # 계약 + 마케팅 집행 비용
q      <- 0.05     # 연간 스캔들 발생 확률

ev <- (1 - q) * V_up - q * V_down - C
q_breakeven <- (V_up - C) / (V_up + V_down)

cat("보증의 기대가치: $",
    format(round(ev), big.mark = ","), "\n", sep = "")
cat("손익분기 스캔들 확률:     ",
    sprintf("%.1f%%", 100 * q_breakeven), "\n")
```

손익분기 확률—보증이 비용 대비 정확히 가치를 갖는 스캔들 발생률—은 오염 손실 $V^{-}$가 증가할수록 낮아진다. 이것이 바로 잃을 것이 가장 많은 브랜드(적합성이 매우 긴밀하고 브랜드 자산이 가장 큰 브랜드)가 보증인의 행동에 가장 민감하고 품위 유지 조항에 가장 적극적인 이유이다. 이 모형은 의도적으로 단순화되었지만 핵심적인 긴장 관계를 명확히 포착한다. 즉, 적합성 가설이 권장하는 바로 그 일치성이 스캔들을 비싸게 만드는 원인이기도 하다.

## 함정과 식별

보증 연구에서 반복적으로 나타나는 위협은 **선택 편향(selection)**이다. 기업은 유명인과 브랜드를 무작위로 짝짓지 않는다. 가치가 높은 브랜드와 자금이 풍부한 캠페인일수록 적합하고 매력적이며 신뢰할 수 있는 보증인을 고용한다. 따라서 관찰 데이터에서 @eq-matchup 의 적합도 변수 $M$은 관찰되지 않은 브랜드 품질 및 캠페인 예산과 상관관계를 가지므로, 단순한 회귀분석은 일치성의 인과 효과를 과대평가하고 @eq-car 의 사건연구 $\mathrm{CAR}$은 보증 효과와 해당 발표가 기업의 전망에 대해 드러내는 정보를 혼재시킨다. 실험은 짝짓기를 인위적으로 할당함으로써 이를 해결하고, 사건연구는 시장 수익률과의 차분 및 교란 요인 제거를 통해 이를 완화하지만, 둘 다 기업이 언제 누구를 발표할지 결정하는 *선택* 자체를 완전히 제거하지는 못한다.

두 번째 함정은 **구성개념의 혼동(construct conflation)**이다. 신뢰성, 매력도, 의미는 명백히 서로 다르며, 일반적인 "보증인 호감도"만을 측정하는 연구는 세 모형을 판별하거나 *제품 상대적* 적합도 측정을 요구하는 적합성 상호작용을 검정할 수 없다. 세 번째는 **동태성(dynamics)**이다. 수면자 효과 [@wu2015sleeping]와 의미의 점진적 쇠퇴는 사건 직후의 단일 스냅샷이 오해의 소지가 있음을 의미하므로, 효과는 일정한 기간에 걸쳐 추적되어야 한다. 네 번째로 인플루언서에게 특유한 문제는 **공개의 내생성(disclosure endogeneity)**이다. 스폰서십 게시물은 선별적으로 공개되고 선별적으로 제작되므로, 인플루언서의 겉보기 효과는 홍보할 제품에 대한 크리에이터의 선택과 설득 효과 자체를 혼동하게 만든다 [@nistor2024influencers]. 각 함정은 본서 전반을 관통하는 일반적인 원칙—추정치를 해석하기 전에 배정 메커니즘을 먼저 명시하라—의 구체적인 사례이다.

## 핵심 요점

- 유명인 보증인은 축적된 평판을 임대한다. 세 가지 고전적 모형은 그 설득력의 원천을 *신뢰성*(전문성, 진실성), *매력도*(친숙성, 호감도, 유사성), 그리고 가장 완전하게는 유명인에서 브랜드로, 다시 소비자로 특정 문화적 의미가 전이되는 *의미 이전*에서 찾는다 [@mccracken1986; @mccracken1989].
- **적합성 가설**은 의미 이전 모형을 검정 가능한 상호작용 기반(@eq-matchup 의 $\beta_3 > 0$)으로 조작화한 것이다. 유의한 상호작용이 결여된 유의한 주효과만으로는 이 가설을 검정한 것이 아니다.
- 보증인의 영향력은 정보처리 경로 [@petty1986], 권력거리와 같은 문화적 가치 [@Winterich_2018], 그리고 인플루언서의 경우 인지된 진정성과 상업적 공개 여부 [@sokolova2020]에 의해 조절된다.
- **보증인 위험**은 의미 이전의 대칭적이고 전이 가능하며 포트폴리오 전반에 걸쳐 상관되는 하방 위험이다. 적합도가 높을수록 상승 잠재력과 오염 위험이 *모두* 증폭되므로, 위험의 가격이 책정되면 가치를 극대화하는 적합도는 내부해가 된다 (@eq-endorser-ev).
- 보증 계약과 스캔들은 기업 차원의 사건으로서 그 가치 효과가 **사건연구**(@eq-car)를 통해 추정된다. 실증 증거는 적합도가 높고 평판이 뛰어난 보증에 대해서는 긍정적인 평균 수익률을, 보증인 스캔들에 대해서는 상당한 손실을 보여주며 [@agrawal2000; @elberse2003; @chuluun2017firm], 이는 항상 기업이 누구를 언제 발표할지 선택한다는 선택 편향의 유의사항을 수반한다.
