<!-- ====== Section from: 35-industrial-organization.qmd ====== -->



# 산업조직론 {#sec-industrial-organization}

산업조직론(Industrial Organization, IO)은 시장에서 기업이 어떻게 행동하는지, 그러한 행동이 가격·제품 다양성·후생으로 어떻게 연결되는지, 그리고 연구자가 관측된 시장 결과로부터 선호·비용·시장 행태와 같은 심층 모수(deep parameters/primitives)를 어떻게 복원할 수 있는지를 연구한다. 마케팅 분야에서 산업조직론은 구조적 중추 역할을 담당한다. 즉, 제품군의 가격을 책정하는 수요 체계, 개별 기업의 가격 책정 문제를 산업 전체의 예측으로 변환하는 균형 개념, 그리고 두 기업이 합병하거나 신제품이 진입하거나 규제 당국이 수수료 상한을 설정할 때 가격·점유율·잉여에 어떤 일이 발생하는지 분석가가 *반사실적 분석(counterfactuals)*을 수행할 수 있게 하는 식별 논리를 제공한다. 축약형(reduced-form) 마케팅 분석이 변수 간 상관관계를 기술하는 데 그친다면, 구조적 산업조직론은 연구 대상이 되는 정책 변화 하에서도 추정된 기초 모수가 불변(invariant)으로 유지되는 경제 모형을 구축하여, 새로운 체제(regime) 하에서 모형을 다시 풀어낼 수 있도록 한다.

본 장에서는 모형 설계자가 실제로 활용하는 순서에 따라 도구들을 전개한다. 먼저 방법론적 프레임워크로 시작하여 산업조직론의 핵심 질문, 모델링 도구(수요, 제약 조건 하의 이윤 극대화, 게임이론, 비교정태 분석), 그리고 연구 질문을 풀이 가능한 모형으로 정형화하는 원칙을 다룬다. 이어서 **소비자 수요**를 두 가지 방향에서 구축한다. *고전적(classical)* 접근법은 연속적인 수량을 선택하는 대표 소비자를 다루며, 우아한 슬루츠키/로이(Slutsky/Roy) 체계, 불변대체탄력성(CES) 및 준선형(quasi-linear) 특수 사례, 전환율(diversion ratio), 다제품 가격 책정을 다루기 쉽게 만들어 주는 동조적 잉여(homothetic-surplus) 군(family)을 도출한다. *이산선택(discrete-choice)* 접근법은 여러 선택지 메뉴에서 하나의 옵션을 선택하는 이질적 소비자를 다루며, 이는 현대 실증 산업조직론과 계량 마케팅에서 차별화된 제품의 수요를 추정하는 표준적인 방식이다. 각 모형의 엄밀한 정의, 추정량, 식별 가정, 그리고 식별을 저해하는 요인들(가격 내생성, 점유율 0 문제, 관측되지 않는 요인에 의한 선택 편향)을 제시하며, 신제품의 동적 가격 책정, 유통 채널 내 행동적 가격 차별, 이메일 접촉 정책, 다면 플랫폼 등 마케팅의 최전선 응용 사례로 마무리한다. 본 장의 코드는 실행 가능하며 난수 시드가 지정되어 있다. 관련 구조적 계량경제학 기법은 @sec-marketing-finance 및 본서의 다른 수요 추정 논의에서 다루어지며, 본 장에서는 경제학 모형 자체에 초점을 맞춘다.

## IO 연구 프로그램

본 분야는 세 가지 핵심 질문을 중심으로 구성된다. 첫째, **기업은 왜 우리가 관측하는 바와 같이 행동하는가**—왜 이러한 가격, 제품군, 번들링, 계약 형태를 선택하는가? 둘째, **그러한 행동이 소비자, 경쟁자, 피고용자에게 미치는 영향은 무엇인가**, 그리고 그 영향은 어떠한 후생 기준에 따라 평가되어야 하는가? 셋째, **기업을 위한 더 나은 전략과 규제 당국을 위한 더 나은 정책을 어떻게 설계할 수 있는가?** 첫 번째 질문은 실증적(positive), 두 번째 질문은 규범적(normative), 세 번째 질문은 처방적(prescriptive) 성격을 지닌다. 기업 이윤을 개선하는 반사실적 정책과 소비자 잉여를 개선하는 반사실적 정책은 동일한 추정 모형 상에서 서로 다른 최적화 문제에 해당하므로, 완성도 높은 산업조직론 연구는 대개 이 세 가지 질문을 모두 다룬다.

이러한 질문에 답하기 위해 세 가지 방법론적 접근법이 상호 보완적으로 활용된다. **이론적** 접근법은 모형을 구축하고 이론적 예측을 도출한다. **실증적** 접근법은 데이터로부터 모형을 추정하고, 예측을 검증하며, 반사실적 및 후생 분석을 수행한다. **실험 및 행동경제학적** 접근법은 조건을 통제하여 인과 기제를 분리하고, 앞의 두 접근법이 부여하는 행동 가정을 검증·제약한다. 본 장의 중심을 이루는 구조적 실증 연구 전통은 이론과 실증을 결합한다. 즉, 수요와 시장 행태에 관한 이론 모형을 설정한 후 기초 모수를 추정하여, 가상의 정책 하에서 모형을 다시 풀어낼 수 있도록 한다.

### IO 모형 구축

연구는 IO 및 인접 분야의 문헌이나 현실 세계(뉴스, 컨설팅 프로젝트, 데이터에서 관측된 설명되지 않는 패턴)에서 도출된 *아이디어*나 질문에서 출발한다. 이 아이디어는 거의 모든 산업조직론 논문에서 반복적으로 사용되는 소수의 **모델링 도구**를 통해 표현되며, 이는 @fig-io-workflow 에 요약되어 있다.

```{mermaid}
%%| label: fig-io-workflow
%%| fig-cap: "구조적 IO 모델링 워크플로: 연구 질문에서 후생 평가까지. 각 단계는 다음 단계를 제약한다. 수요 체계는 기업의 1계 조건을 형성하고, 이는 균형을 정의하며, 균형의 비교정태 분석이 반사실적 질문에 답한다."
flowchart TD
    A[아이디어 / 연구 질문<br/>문헌 또는 현실 세계] --> B[소비자 수요 모델링]
    B --> C[제약 조건 하의<br/>이윤 극대화]
    C --> D[기업 간<br/>게임이론적 균형]
    D --> E[비교정태 분석<br/>및 반사실적 분석]
    E --> F[후생 및 정책<br/>평가]
    F -.->|결과가 직관적으로<br/>타당한가?| B
```

첫 번째 도구는 해당 제품이나 서비스에 대한 **소비자 수요 모형**이다. 모형 설계자는 소비자가 단일 제품을 선택하는지 다제품을 선택하는지, 단일 단위를 구매하는지 다단위를 구매하는지, 제품이 차별화되어 있는지 여부를 결정해야 한다. 제품이 차별화된 경우 대체재인지 보완재인지, 차별화가 *수직적*(품질과 같이 모든 소비자가 많을수록 좋다고 동의하는 경우)인지 *수평적*(위치나 맛과 같이 소비자에 따라 이상적인 선호가 갈리는 경우)인지 규명해야 한다. 특히 수요의 **보완성(complementarity)**은 전략을 근본적으로 변화시키므로 특별한 주의가 필요하다. 제품들이 보완재인 경우 한 제품의 가격 인상은 두 제품 모두의 수요를 감소시키므로, 교차 효과를 내재화하는 독점 기업은 두 개의 독립된 기업보다 *더 낮은* 가격을 책정하게 되며, 보완성 자체가 진입 장벽으로 작용할 수도 있다. 네트워크 효과, 다면 시장, 생태계는 단일 장바구니 내가 아니라 여러 소비자 집단이나 플랫폼의 양 측면(sides)에 걸쳐 작동하는 수요 보완성의 대표적 형태이다.

두 번째 도구는 **제약 조건 하의 이윤 극대화**이다. 모형 설계자는 선택 변수와 목적 함수를 명시한 후, 경제학적으로 유의미한 분석을 가능하게 하는 제약 조건들을 추가한다. 비용 측면의 기술적 제약, 소비자가 비구매보다 구매를 선호해야 한다는 소비자 *참여 제약*(participation constraint, 이는 번들링과 끼워팔기를 정당화하고 계약이 진입 장벽 역할을 하도록 만듦), 재판매가 가능한 소비자 간의 가격 차별을 제한하는 *차익거래 제약*(arbitrage constraint), 그리고 2차 가격 차별(메뉴를 통한 자기선택) 및 프랜차이즈 계약을 유도하는 본인-대리인 환경에서의 *유인 제약*(incentive constraint) 등이 이에 해당한다. 세 번째 도구는 이어 설명할 **게임이론**이다. 네 번째 도구는 **비교정태(comparative static) 분석**이다. 외생 모수 및 정책 변수와 내생 균형 변수 사이의 관계를 바탕으로 모수가 변화할 때 최적점이나 균형이 어떻게 이동하는지 분석하는 것으로, 연구가 답할 수 있는 모든 가상적 질문("what if")의 정형화된 수학적 내용이 된다.

### 게임이론 모형

기업 간의 전략적 상호작용은 비협조적(non-cooperative) 또는 협조적(cooperative) 방식으로 모델링된다. **비협조적** 모형은 두 가지 형태로 나뉜다. *정규형(normal-form, 동시 이동)* 게임은 플레이어 집합, 각 플레이어의 전략 집합, 보수 함수를 명시하고 가격(베르트랑), 수량(쿠르노), 생산 능력, 광고, 입지 등 관련 전략 변수에 대한 내시 균형을 도출한다. *전개형(extensive-form, 순차 이동)* 게임은 선발자 이점, 진입 저지, 그리고 미래의 처벌 위협을 통해 정태적 균형보다 높은 가격을 유지하는 반복 상호작용 하의 담합(collusion)을 포착한다. 유통 채널 및 플랫폼 환경에서 널리 활용되는 **협조적** 모형은 **내시 협상(Nash bargaining)**을 중심으로 한다. 두 당사자는 결렬 보수(threat point, 협상 결렬 시의 보수)를 기준으로 각자의 협상력에 따라 합의로 인한 이득을 배분한다. **내시-인-내시(Nash-in-Nash)** 정제(refinement)는 양자 간 내시 협상을 더 큰 비협조 게임 내에 내재화하는 방식으로, 각 상류-하류 기업 쌍이 다른 모든 협상 가격을 주어진 것으로 보고 협상하며, 수직적 시장에서 협상된 도매가격을 모델링하는 핵심 도구로 자리 잡았다.

> 전략 프로파일이 **내시 균형(Nash equilibrium)**을 이룬다는 것은, 경쟁자들의 전략이 고정되어 있을 때 어떤 플레이어도 일방적으로 전략을 변경하여 자신의 보수를 높일 수 없음을 의미한다. 가격 책정 게임에서 이는 각 기업의 가격이 경쟁 기업들의 가격에 대한 최적 반응(best response)임을 뜻하며, 따라서 균형 가격 벡터는 모든 기업의 1계 조건을 동시에 만족한다.

이러한 방법론적 체계를 거쳐 일련의 결과가 도출되면, 모형 설계자는 결과를 신뢰하기 전에 그 결과가 직관적으로 타당한지 검토하는 절차를 거친다. 완성된 산업조직론 논문은 연구 질문의 동기(사례, 통계, 선행 연구, 정책적 중요성)를 밝히고, 접근법과 핵심 발견을 제시하며, 모형을 구축하고 균형 및 비교정태 분석을 도출한 뒤, 한계점과 확장 방향을 논의하며 마무리된다.

## 소비자 수요 {#sec-io-demand}

모델링의 핵심 기초 단위는 **수요 체계(demand system)**이다. 즉, 소비자가 구매하는 수량이 기업이 제공하는 제안(가격, 품질, 버전, 광고, 보증 등)에 어떻게 반응하는지를 기술하는 것이다. 수요 모델러는 세 가지 질문에 직면한다. 해당 제품과 시장 구조 하에서 수요를 어떻게 정형화하여 명시해야 하는가? 복수의 제품을 포괄하는 수요 *체계*가 내적 일관성을 갖추기 위해 만족해야 하는 성질은 무엇인가? 그리고 자체 가격 탄력성, 교차 가격 탄력성, 전환율을 계산하여 가격 책정이나 기업 결합(합병) 심사에 활용할 수 있도록 체계를 어떻게 추정할 것인가?

수요는 본질적으로 관측 가능하거나 관측되지 않는 특성을 지닌 소비자 집단과, 고유의 관측 가능하거나 관측되지 않는 특성을 지닌 제품 집단 간의 **매칭 과정(matching process)**이다. 미시경제학과 산업조직론 문헌은 이 매칭 문제에 대해 세 가지 접근 경로를 제공한다. 연속적 선택을 다루는 *고전적 소비자 이론*, 수평적 차별화·수직적 차별화 또는 둘 모두를 수용하는 이질적 선호 기반의 *이산선택 모형*, 그리고 소비자가 먼저 제품을 선택한 후 구매 수량을 결정하는 *하이브리드 이산-연속 모형*이다. 다음 두 절에서는 고전적 접근법과 이산선택 접근법을 차례로 살펴본다.

## 고전적 소비자 수요 {#sec-io-classical}

효용 함수 $U(q_0, q_1, \dots, q_n)$과 소득 $I$를 가진 대표 소비자가 가격 체계 $\mathbf{p} = (p_1, \dots, p_n)$에 직면하여 연속적인 수량 $\mathbf{q} = (q_1, \dots, q_n)$을 선택하는 문제는 다음과 같다.

$$
\max_{q_0, \dots, q_n} \; U(q_0, q_1, \dots, q_n)
\quad \text{s.t.} \quad q_0 + \sum_{i=1}^n p_i q_i \le I,
$$ {#eq-um-classical}

여기서 $q_0$는 정규화된 가격 $p_0 = 1$을 갖는 계산화폐(numeraire) 재화이다. 이 최적화 문제의 해는 **왈라스(Walrasian)**(또는 마셜) 수요 체계 $q_i = D_i(\mathbf{p}, I)$가 되며, 이를 다시 $U$에 대입하면 **간접효용(indirect utility)** $V(\mathbf{p}, I)$을 얻는다.

이 수요 체계는 임의의 함수 집합이 아니며, 최적화 과정으로부터 엄격한 수학적 구조를 상속받는다. 바로 이 구조가 고전적 접근법의 강력한 분석력을 제공한다. 두 가지 항등식이 이를 뒷받침한다. **로이의 항등식(Roy's identity)**은 간접효용으로부터 수요를 복원한다.

$$
q_i(\mathbf{p}, I) = -\,\frac{\partial V / \partial p_i}{\partial V / \partial I},
$$ {#eq-roy}

따라서 전체 수요 체계는 단일 스칼라 함수 $V$ 안에 함축되어 있다. **슬루츠키 방정식(Slutsky equation)**은 가격 변화에 대한 수요의 반응을 대체 효과(보상 수요, 즉 힉스(Hicksian) 미분 $\partial h_i / \partial p_j$)와 소득 효과로 분해한다.

$$
\frac{\partial h_i(\mathbf{p}, u)}{\partial p_j}
= \frac{\partial q_i(\mathbf{p}, I)}{\partial p_j}
+ \frac{\partial q_i(\mathbf{p}, I)}{\partial I}\, q_j(\mathbf{p}, I).
$$ {#eq-slutsky}

보상 미분 행렬인 **슬루츠키 대체 행렬(Slutsky substitution matrix)**은 대칭(symmetric)이며 음의 준한정(negative semi-definite)이다. 대칭성은 효용 극대화 가설의 검증 가능한 특징이다. 소득 효과가 없는 경우, $p_j$ 변화에 대한 재화 $i$의 교차 가격 반응은 $p_i$ 변화에 대한 재화 $j$의 반응과 같다. 음의 준한정성은 보상된 자체 가격 효과가 비양(non-positive)이라는 수요 법칙을 나타낸다.

### CES 하위효용과 다양성 선호

대표적인 특수 사례는 계산화폐 재화와 차별화된 재화 묶음을 분리하는 것으로, $U = U(q_0, Q)$ 형태를 취하며 차별화된 재화들은 **불변대체탄력성(CES)** 하위효용으로 집계된다. $U = q_0 Q$로 두고

$$
Q = \Big( \sum_{i=1}^n q_i^{\rho} \Big)^{1/\rho}, \qquad \rho \le 1,
$$ {#eq-ces-Q}

로 설정하면 CES 수요 체계가 도출된다. 모수 $\rho$는 대체성을 통제한다. 대체탄력성은 $1/(1-\rho)$이므로, $\rho \in (0,1)$이면 재화들은 불완전 대체재(대체탄력성 > 1)가 되고, $\rho \to 1$이면 완전 대체재가 되며, $\rho \to 0$이면 콥-더글러스(Cobb–Douglas) 형태로 수렴한다. CES 형태는 제품의 **다양성(variety)**을 연구하는 표준적인 도구이다. 소비자는 총수량이 같더라도 여러 종류의 차별화된 재화를 소비하는 것 자체에 가치를 부여하기 때문이며, 이는 차별화된 경쟁자의 시장 진입을 정당화하는 '다양성 선호(love of variety)'를 반영한다.

수요를 도출하기 위해 $n+1$개 재화에 대한 소비자 문제를 다음과 같은 곱셈 형태로 설정한다.

$$
U = q_0 \Big[ \sum_{i=1}^n q_i^{\rho} \Big]^{1/\rho}, \qquad \rho \in (0,1),
$$

예산 제약식은 $P_0 q_0 + \sum_{i=1}^n P_i q_i = M$이다. 라그랑지안은 다음과 같다.

$$
\mathcal{L} = q_0 \Big[ \sum_{i=1}^n q_i^{\rho} \Big]^{1/\rho}
+ \lambda \Big( M - P_0 q_0 - \sum_{i=1}^n P_i q_i \Big).
$$

계산화폐에 대한 1계 조건 $\partial \mathcal{L}/\partial q_0 = \big[\sum_i q_i^{\rho}\big]^{1/\rho} - P_0\lambda = 0$은 소득의 한계효용과 가격으로 스케일링된 총량 $Q$를 일치시킨다: $\big[\sum_i q_i^{\rho}\big]^{1/\rho} = P_0 \lambda$. 차별화된 재화에 대한 조건은 다음과 같다.

$$
\frac{\partial \mathcal{L}}{\partial q_i}
= q_0 \Big[ \sum_{i=1}^n q_i^{\rho} \Big]^{1/\rho - 1} q_i^{\rho - 1} - P_i \lambda = 0,
$$

따라서 $q_0 \big[\sum_i q_i^{\rho}\big]^{1/\rho - 1} q_i^{\rho-1} = P_i \lambda$가 성립한다. 두 조건을 나누면 $\lambda$가 소거되어 *직접(direct)* CES 수요가 도출되며, $P_i$에 대해 정리하면 *역(inverse)* 수요를 얻는다. 경제학적 해석은 앞서 언급한 바와 같다: $\rho \in (0,1)$일 때 각 품종은 불완전 대체재가 된다.

### 준선형 효용과 소득효과의 부재

두 번째 특수 분류는 소득 효과를 완전히 배제하는 모형이다. **준선형(quasi-linear)** 효용 함수는 다음과 같다.

$$
U = q_0 + u(q_1, \dots, q_n),
$$ {#eq-quasilinear}

예산 제약식을 대입하면 소비자 문제는 다음과 같이 변환된다.

$$
\max_{q_1, \dots, q_n} \; u(q_1, \dots, q_n) - \sum_{i=1}^n p_i q_i + I,
$$

1계 조건은 $\partial u / \partial q_i = p_i$가 된다. 소득 $I$가 가법적(additively)으로 들어가므로, $n$개의 차별화된 재화에 대한 수요는 **소득과 무관**하다($q_0 > 0$을 보장할 만큼 소득이 충분히 큰 경우). 모든 소득 변화는 계산화폐 재화에 의해 흡수되며, 극대화된 효용은 $V = v(p_1, \dots, p_n) + I$가 된다. 여기서 $v(\cdot)$는 소비자 잉여 함수이다. 이러한 가법적 분리 가능성 덕분에 준선형 효용은 산업조직론 후생 분석의 기본 모형으로 활용된다. 소비자 잉여의 변화를 소득과 분리하여 $v$로부터 직접 도출할 수 있기 때문이다.

이러한 구조는 후속 논의에서 반복적으로 사용되는 세 가지 결과를 제공한다. 첫째, 수요는 잉여의 음의 그래디언트이다: $-\partial v / \partial p_i = q_i(\mathbf{p})$. 이는 로이의 항등식(@eq-roy)의 특수 사례이다. 둘째, 수요 체계의 **야코비 행렬(Jacobian)** $J = \big( \partial q_i(\mathbf{p}) / \partial p_j \big)_{n \times n}$은 대칭이며 음의 준한정 행렬이다. 이는 슬루츠키 행렬(@eq-slutsky)에서 소득 항이 제거된 형태이다. 셋째, 이 구조는 **역설계(reverse-engineered)**가 가능하다. 관측된 수요 체계가 대칭이고 음의 정부호 야코비 행렬을 갖는다면, 이는 오목한 준선형 효용을 극대화하는 대표 소비자에 의해 합리화(rationalizable)될 수 있다. 이는 역수요를 1계 조건에 대입하고 편미분 방정식 체계 $\partial u / \partial q_i = p_i(q)$를 적분하여 $u$를 복원함으로써 이루어진다. $u$를 복원하면 정확한 후생 평가가 가능해진다.

#### 대체재, 보완재, 전환율 {#sec-io-diversion}

$n = 2$인 경우 교차 효과의 부호에 따라 재화가 분류된다. $p_i$ 상승 시 재화 $j$의 수요가 증가하면 **수요-대체재(demand-substitutes)**이고, 감소하면 **수요-보완재(demand-complements)**이다. 준선형 효용 극대화의 1계 조건에 크라메르 공식(Cramer's rule)을 적용하면 다음과 같다.

$$
|J|\, \frac{\partial q_1}{\partial p_2}
= |J|\, \frac{\partial q_2}{\partial p_1}
= -\,u_{12} = -\,u_{21},
$$ {#eq-cramer-cross}

여기서 음의 정부호성($u$의 엄격한 오목성)에 의해 $|J| > 0$이다. 따라서 $u_{12} = u_{21} < 0$일 때 제품들은 수요-대체재가 되고, $u_{12} = u_{21} > 0$일 때 수요-보완재가 된다. 즉, **효용 함수의 교차 2계 도함수의 부호**가 대체 및 보완 관계를 결정한다.

**전환율(diversion ratio)**은 대체 관계를 정량화하며, 합병 심사에서 가장 중요한 수요 통계량이다. 불완전 대체재의 경우, $p_1$ 인상으로 인해 상실된 수요 중 제품 2가 흡수하는 비율을 측정한다.

$$
d_{12} = \frac{\partial q_2 / \partial p_1}{-\,\partial q_1 / \partial p_1} > 0.
$$ {#eq-diversion}

직관적으로, 어떤 소비자가 커피 브랜드 A를 선호하지만 A의 가격이 오르거나 품절되었을 때 브랜드 B를 구매한다면 판매가 A에서 B로 '전환(divert)'된 것이다. $d_{12}$는 A가 잃은 판매량 중 B로 유입된 비율이다. 대체 행렬의 음의 정부호성은 한 쌍의 전환율에 다음과 같은 수학적 제약을 가한다.

$$
\frac{\partial q_1}{\partial p_1}\frac{\partial q_2}{\partial p_2}
- \frac{\partial q_2}{\partial p_1}\frac{\partial q_1}{\partial p_2} > 0
\quad \Longleftrightarrow \quad d_{12}\, d_{21} < 1,
$$

따라서 두 재화가 서로에 대해 상실된 판매량의 대부분을 상호 전환하는 상황은 발생할 수 없다. 수량과 가격이 $(Q_A, P_A, Q_B, P_B)$인 제품 A와 B에 대해 실증적으로 추정 가능한 버전은 다음과 같다.

$$
D_{AB} = \frac{\Delta Q_B / \Delta P_A}{\Delta Q_A / \Delta P_A},
$$ {#eq-diversion-emp}

이는 A의 자체 수량 반응으로 정규화된, A의 단위 가격 변화당 B의 수량 변화이다. 다음 시뮬레이션 예제는 두 제품을 생성하고 1차 차분을 통해 전환율을 추정한다.

```{r io-diversion-sim, message=FALSE, warning=FALSE}
set.seed(123)
n <- 100
price_A <- runif(n, 5, 10)
price_B <- runif(n, 5, 10)
quantity_A <- 100 - 5 * price_A + rnorm(n)
quantity_B <-  80 - 4 * price_B + rnorm(n)

# 1차 차분을 통한 전환율 추정 (D_AB 식)
delta_QA <- diff(quantity_A)
delta_PA <- diff(price_A)
delta_QB <- diff(quantity_B)

D_AB <- mean(delta_QB / delta_PA) / mean(delta_QA / delta_PA)
D_AB
```

```{r io-diversion-plot, message=FALSE, warning=FALSE}
#| fig-cap: "제품 A의 가격 변화에 따른 각 제품의 수량 변화. 제품 A(파란색)는 자체 가격에 민감하게 반응하지만, 제품 B(빨간색)는 상대적으로 덜 민감하여 A에서 B로 전환되는 수요는 적다."
library(ggplot2)
plot_df <- data.frame(delta_PA, delta_QA, delta_QB)
ggplot(plot_df, aes(x = delta_PA)) +
  geom_point(aes(y = delta_QA), color = "blue", alpha = 0.5) +
  geom_point(aes(y = delta_QB), color = "red",  alpha = 0.5) +
  geom_smooth(aes(y = delta_QA), method = "lm", color = "blue", se = FALSE) +
  geom_smooth(aes(y = delta_QB), method = "lm", color = "red",  se = FALSE) +
  labs(x = "제품 A의 가격 변화", y = "수량 변화",
       title = "수량 변화 vs. 제품 A의 가격 변화",
       subtitle = "파란색: 제품 A   빨간색: 제품 B") +
  theme_minimal()
```

### 이차 효용 함수로부터 도출된 선형 수요 체계

가장 널리 사용되는 닫힌 형태(closed-form) 수요 체계는 준선형 **이차(quadratic)** 효용 함수로부터 도출된다. 두 개의 차별화된 재화에 대해 다음과 같다.

$$
U(q_0, q_1, q_2) = q_0 + \alpha_1 q_1 + \alpha_2 q_2
- \tfrac{1}{2}\big[ \beta_1 q_1^2 + 2\gamma\, q_1 q_2 + \beta_2 q_2^2 \big],
$$ {#eq-quad-utility}

여기서 $\alpha_i > 0$, $\beta_i > 0$, 그리고 오목성 조건으로 $\beta_1 \beta_2 - \gamma^2 > 0$이 성립한다. 1계 조건은 **역선형 수요(inverse linear demand)**가 된다.

$$
p_1 = \alpha_1 - \beta_1 q_1 - \gamma q_2, \qquad
p_2 = \alpha_2 - \beta_2 q_2 - \gamma q_1,
$$ {#eq-linear-inverse}

이 선형 체계를 역으로 풀면 일정한 전환율을 갖는 직접 수요 함수를 얻는다. 효용의 교차 2계 도함수는 정확히 $\partial^2 U / \partial q_1 \partial q_2 = -\gamma$ (또는 부호 규약에 따라 $\gamma$)가 되므로, $\gamma$가 곧 대체 모수 역할을 한다. @eq-cramer-cross 의 부호 규약에 따르면 교차 편도함수가 양수이면 보완재, 음수이면 대체재가 된다. 실무에서는 두 가지 모수화 방식이 사용된다. $\gamma$를 자유 모수로 취급하면 관계를 유연하고 직접적으로 포착할 수 있다. 곡률을 대체성과 연동하여 $\beta_1 = \beta_2 = 1 - \gamma$로 설정하는 방식은 더 간결하지만, 자체 곡률이 교차 효과와 함께 움직이도록 강제하므로 이론적 근거가 없을 때는 다소 자의적일 수 있다.

#### 슈빅-레비탄 정규화

단순 이차 형태의 미묘한 결점은 제품 수가 추가될 때 수요 규모가 기계적으로 변한다는 점이다. @shubik1980 은 제품의 *수*와 제품 간 *대체성*을 분리하는 정규화(normalization) 방식을 제안했다.

$$
u(q_1, \dots, q_n) = \alpha \sum_{i=1}^n q_i
- \frac{n}{2(1+\gamma)}\Big[ \sum_{i=1}^n q_i^2
+ \frac{\gamma}{n}\Big( \sum_{i=1}^n q_i \Big)^2 \Big],
$$ {#eq-shubik-utility}

여기서 $\alpha > 0$이고 $\gamma \in [0, \infty)$는 대체성을 나타낸다. 이로부터 유도되는 수요 체계는 다음과 같다.

$$
q_i = \frac{1}{n}\Big[ \alpha - p_i(1+\gamma) + \frac{\gamma}{n} \sum_{j=1}^n p_j \Big].
$$ {#eq-shubik-demand}

이 형태는 과점-다양성 모형의 표준이 되는 두 가지 성질을 갖는다. 총수요 $Q = \sum_i q_i = \alpha - \tfrac{1}{n}\sum_j p_j$는 대체도 $\gamma$에 의존하지 않으며, 대칭 가격 $p_i = p$ 하에서 총수요 $Q = \alpha - p$는 제품 수 $n$에 의존하지 않는다. 시장 전체의 규모를 일정하게 유지하면서 경쟁 강도와 다양성을 변화시키는 것은, 진입이나 제품 차별화가 시장 균형을 어떻게 재편하는지 분석할 때 매우 이상적인 특성이다.

이 정규화는 두 가지 유용한 응용을 제공한다. 첫째, 수익 함수 $u(q_1, q_2)$를 갖는 하류 **구매자**가 제품 1의 판매자가 부과한 *시장 점유율 제한 조건*($q_1/(q_1 + q_2) \ge s$ 또는 $q_1 = 0$, 여기서 $s \in [0,1]$은 요구 점유율이며 $s = 1$은 전속 계약)에 직면한 경우이다. 구매자는 해당 제약 조건 하에서 $\max_{q_1, q_2} u(q_1, q_2) - p_1 q_1 - p_2 q_2$를 풀며, 선형-이차 효용으로부터 제약된 수요 $q(p, s)$가 도출되어 $p$와 $s$에 대한 비교정태 분석을 통해 점유율 기반 계약이 구매를 어떻게 왜곡하는지 보여준다. 둘째, $i = 2, \dots, n$에 대해 $q_i^*(p)/q_1^*(p)$ 비율이 $p_1$과 독립적일 때 수요 체계는 **강한 보완성(strong-complements)** 성질을 만족한다. 이는 임의의 일정한 한계비용 $c_i > 0$에 대해 독점 기업의 문제 $\max_p \sum_i (p_i - c_i) q_i^*(p)$가 $i = 2, \dots, n$에 대해 $p_i^* = c_i$로 설정하는 것과 동치이다. 즉, 재화들이 강한 보완재일 때 다제품 독점 기업은 보완재 가격을 한계비용 수준으로 책정하고 마진을 기본 재화에서 전부 회수한다. 간접효용을 $v(p) = u(q^*(p)) - \sum_i p_i q_i^*(p)$로 쓸 때, 소비자에게 최소 $u$ 이상의 잉여를 제공한다는 조건 하의 최대 이윤 $\pi(u) = \max_p \{ \sum_i (p_i - c_i) q_i^*(p) : v(p) \ge u \}$는 약속된 잉여 $u$에 대해 감소하며 오목한 형태를 띤다.

### 균형 가격 책정과 비용 전가율 {#sec-io-bertrand}

수요 체계는 모형의 절반에 불과하며, 나머지 절반은 기업의 행태이다. 일정한 한계비용 $c_1, c_2$를 갖는 두 개의 단일 제품 기업이 동시에 가격을 책정한다고 하자. 기업 1은 1계 조건을 통해 $\pi_1(p_1, p_2) = (p_1 - c_1) q_1(p_1, p_2)$을 극대화한다.

$$
q_1 + (p_1 - c_1)\frac{\partial q_1}{\partial p_1} = 0,
$$ {#eq-bertrand-foc}

기업 2 역시 대칭적으로 최적화한다. 이 조건 쌍은 **베르트랑-내시(Bertrand–Nash)** 균형 가격 $(p_1^*, p_2^*)$을 정의한다. 핵심적인 비교정태 분석 통계량은 **비용 전가율(Cost Pass-Through, CPT)**, 즉 한계비용 충격에 대해 균형 가격이 어떻게 반응하는지이며, 자체 및 교차 전가율은 다음과 같다.

$$
CPT_{11} = \frac{\partial p_1^*}{\partial c_1}, \quad
CPT_{22} = \frac{\partial p_2^*}{\partial c_2}, \quad
CPT_{12} = \frac{\partial p_1^*}{\partial c_2}, \quad
CPT_{21} = \frac{\partial p_2^*}{\partial c_1}.
$$ {#eq-cpt}

비용 전가율은 세금, 관세, 투입 요소 비용 충격이 소비자에게 어떻게 전달되는지 규제 당국이나 분석가가 예측하는 데 필수적인 지표이며, 수요의 기울기뿐만 아니라 수요의 **곡률(curvature)**에 결정적으로 의존한다.

두 기업이 **합병하거나 담합**하는 경우, 결합된 기업은 공동 이윤 $\pi(p_1, p_2) = (p_1 - c_1) q_1 + (p_2 - c_2) q_2$를 극대화하는 다제품 독점 기업이 되며, 1계 조건은 다음과 같다.

$$
\begin{aligned}
\frac{\partial \pi}{\partial p_1}
&= q_1 + (p_1 - c_1)\frac{\partial q_1}{\partial p_1}
+ (p_2 - c_2)\frac{\partial q_2}{\partial p_1} = 0,\\[4pt]
\frac{\partial \pi}{\partial p_2}
&= q_2 + (p_2 - c_2)\frac{\partial q_2}{\partial p_2}
+ (p_1 - c_1)\frac{\partial q_1}{\partial p_2} = 0.
\end{aligned}
$$ {#eq-monopoly-foc}

독점 기업의 조건은 경쟁 조건(@eq-bertrand-foc)과 비교할 때 추가적인 교차 효과 항 $(p_j - c_j)\,\partial q_j / \partial p_i$을 포함한다. 즉, 합병 기업은 자신이 다른 자사 제품으로부터 빼앗아 오는 수요를 **내재화(internalizes)**한다. 대체재의 경우 이는 두 제품의 가격을 모두 베르트랑 수준 이상으로 상승시키며(기업 결합 심사에서 전형적인 단독 효과(unilateral effects) 우려), 독점 기업은 비용 충격을 전가할 때 교차 효과를 함께 고려하므로 전가율 $CPT^M$ 역시 경쟁 상태와 달라진다. @tbl-bertrand-monopoly 는 두 체제를 비교하여 보여준다.

| 특징 | 베르트랑 경쟁 | 다제품 독점 / 담합 |
|---|---|---|
| 1계 조건 | 자체 마진 × 자체 기울기만 고려 | 자체 마진 + 교차 마진 × 교차 기울기 고려 |
| 교차 효과 내재화 | 없음 | 있음 |
| 균형 가격 (대체재) | 더 낮음 | 더 높음 |
| 비용 전가율 | 자체 비용 위주로 결정 | 내재화된 교차 효과 반영 |
| 경쟁 제품의 취급 | 경쟁자 제품 | 자사 제품 라인업 |

: 동일한 선형 수요 체계 하에서 베르트랑 경쟁과 공동 가격 책정의 비교. 교차 수요 내재화라는 단 하나의 구조적 차이가 가격 및 비용 전가율의 차이를 유발한다. {#tbl-bertrand-monopoly}

이 모형의 소비자 측면은 **소비자 잉여**로 닫힌다. @eq-linear-inverse 의 각 역수요를 가격 아래 영역에 대해 적분하면 $CS_i = \int_0^{q_i} p_i(q_i', q_{-i})\,dq_i' - p_i q_i$가 되며, 총잉여는 $CS = CS_1 + CS_2$이다. 이는 경쟁 체제와 독점 체제 간에 비교되는 핵심 후생 지표이다.

### 다제품 수요의 성질과 교차 효과의 대칭성

단일 제품의 경우 수요 $q = D(p)$는 우하향하며($q'(p) < 0$), 가격 탄력성은 $\epsilon(p) = -q'(p)\,p/q$이다. 다제품 환경에서 새롭게 등장하는 핵심 요소는 **교차** 가격 구조이다. 선형 체계

$$
\begin{aligned}
q_1 &= \alpha_1 - \beta_{11} p_1 + \gamma_{12} p_2 + \cdots,\\
q_2 &= \alpha_2 - \beta_{22} p_2 + \gamma_{21} p_1 + \cdots,
\end{aligned}
$$

는 자체 가격 효과 $\partial q_i / \partial p_i < 0$을 가지며, 교차 가격 효과의 부호는 대체재일 때 양수, 보완재일 때 음수가 된다. 기초적인 경제학적 결과는 소비자가 준선형 효용(소득 효과 없음)을 가질 때 교차 효과가 항상 **대칭적**($\partial q_1 / \partial p_2 = \partial q_2 / \partial p_1$)이라는 점이다. 이러한 대칭성의 원천은 유도 과정에서 명확히 드러난다. $\max_{q_1, q_2} u(q_1, q_2) - p_1 q_1 - p_2 q_2$로부터 1계 조건 $u_1(q_1^*, q_2^*) = p_1$ 및 $u_2(q_1^*, q_2^*) = p_2$가 성립하며, 이 체계를 $p_1$에 대해 미분하면 다음과 같다.

$$
\begin{aligned}
u_{11}\frac{\partial q_1^*}{\partial p_1} + u_{12}\frac{\partial q_2^*}{\partial p_1} &= 1,\\
u_{21}\frac{\partial q_1^*}{\partial p_1} + u_{22}\frac{\partial q_2^*}{\partial p_1} &= 0,
\end{aligned}
$$

이를 풀면 다음과 같다.

$$
\frac{\partial q_2^*}{\partial p_1} = -\,\frac{u_{21}}{u_{11}u_{22} - u_{12}u_{21}},
\qquad
\frac{\partial q_1^*}{\partial p_2} = -\,\frac{u_{12}}{u_{11}u_{22} - u_{12}u_{21}}.
$$

영의 정리(Young's theorem)에 의해 교차 편도함수가 대칭($u_{12} = u_{21}$)이므로, 두 교차 효과는 동일하다. 이는 소득 효과가 배제된 @eq-slutsky 의 슬루츠키 대칭성에 해당한다.

소득 효과가 존재하는 경우, **비보상(uncompensated)** 교차 효과의 대칭성은 더 이상 자동으로 성립하지 않는다. 슬루츠키 대칭성은 **보상(compensated)** 도함수에 대해 성립한다.

$$
\frac{\partial h_i}{\partial p_j}
= \frac{\partial q_i}{\partial p_j} + \frac{\partial q_i}{\partial I} q_j
= \frac{\partial h_j}{\partial p_i}
= \frac{\partial q_j}{\partial p_i} + \frac{\partial q_j}{\partial I} q_i,
$$

따라서 관측된(비보상) 교차 효과가 같아지려면 소득 항이 균형을 이루어야 한다. 즉, $\frac{\partial q_i}{\partial I}/q_i = \frac{\partial q_j}{\partial I}/q_j$가 성립해야 한다. 실증적으로 이는 유용한 함의를 갖는다. 데이터에서 비보상 교차 가격 효과가 **동일**하게 나타난다면, 이는 소득 효과가 없거나 소득 효과가 두 재화의 소비를 비례적으로 확장시킨다는 일관된 증거가 된다(소득이 1단위 증가할 때 두 재화의 소비가 동일한 상대적 비율로 증가함). 교차 효과와 자체 효과의 크기를 비교하기 위해 두 가지 정규화가 사용된다. $-\partial q_i / \partial p_i > \partial q_j / \partial p_i$ 가정은 전환율을 1 미만으로 유지하며, $-\partial q_i / \partial p_i > \partial q_i / \partial p_j$ 가정은 *간접(indirect)* 전환율을 1 미만으로 유지한다. 자체 및 교차 가격 탄력성은 각 도함수에 $p/q$를 곱하여 유사하게 정의된다.

고전적 연속 수량 접근법은 강력한 장점을 지닌다. 수요 체계의 엄밀한 대수적 구조 덕분에 명쾌한 가격 책정 전략과 정확한 후생 평가를 도출할 수 있다. 그러나 품질, 입지, 타이밍, 구매 가능성, 제품 존재 및 품질에 대한 소비자의 정보 등 제품 **특성(characteristics)**을 직접 다루지 못하며, 소비자 선호의 **이질성(heterogeneity)**을 정형화하여 모델링하지 못한다. @sec-io-discrete 에서 전개되는 이산선택 모형은 바로 이러한 한계를 극복하기 위해 설계되었다.

### 다루기 쉬운 다제품 수요: 동조적 잉여 {#sec-io-armstrong}

최근의 핵심 과제 중 하나는 현실을 반영할 만큼 풍부하면서도 수학적으로 풀이 가능한 다제품 수요 체계를 규명하는 것이다. @armstrong2018multiproduct 는 **소비자 잉여**가 동조적(homothetic) 성질을 갖는 수요 체계를 규명함으로써 이 문제에 답을 제시하였다. 이 성질은 고차원의 가격 책정 문제를 1차원 문제로 단순화한다. 대표 소비자의 준선형 문제로부터 시작하자. $u(0) = 0$이고 증가하며 엄격히 오목한 효용 $u(q)$에 대해 소비자는 $\max_q u(q) - p \cdot q$를 푼다. 역수요는 그래디언트 $p(q) = \nabla u(q)$이고, 총수입은 $R(q) = q \cdot \nabla u(q)$이며, 소비자 잉여는 다음과 같다.

$$
s(q) = u(q) - q \cdot \nabla u(q).
$$ {#eq-armstrong-surplus}

> **명제** [@armstrong2018multiproduct]. 소비자 잉여 $s(q)$가 $q$에 대해 동조적(homothetic)일 필요충분조건은 효용 함수가 다음 형태를 취하는 것이다.
> $$ u(q) = h(q) + g\big(f(q)\big), $$
> 여기서 $h$와 $f$는 1차 동차(homogeneous of degree one) 함수이고, $g$는 $g(0) = 0$인 오목 함수이다.

이는 잉여가 **가격**에 대해 동조적인 체계($h = 0$인 경우)보다 훨씬 광범위한 모형 군이며, 분석적 용이성을 유지하면서 데이터에 맞출 수 있는 정확히 **세 가지 자유도**(함수 $f(q)$, $h(q)$, $g(\cdot)$)를 모델러에게 제공한다. 충분조건("if") 방향의 유도는 직관적이다. 역수요는 $p(q) = \nabla h(q) + g'(f(q))\,\nabla f(q)$이며, 1차 동차 함수에 대해 $q \cdot \nabla h(q) \equiv h(q)$이므로 총수입은 $R(q) = h(q) + g'(f(q)) f(q)$가 된다. 따라서 잉여는 $s(q) = g(f(q)) - g'(f(q)) f(q)$로 축약되며, 이는 단일 결합 지표 $f(q)$의 단조 함수가 된다.

증명 기법은 "극좌표(polar coordinates)" 변환을 활용하며 개념적으로 매우 유용하다. $q = f(q) \cdot \tfrac{q}{f(q)}$로 쓰면, $q/f(q)$는 0차 동차 함수로서 원점으로부터의 **방사선(ray)**(제품 믹스)에만 의존하며, **결합 수량(composite quantity)**인 $f(q)$는 해당 방사선 상에서 재화 묶음이 얼마나 멀리 위치하는지(규모)를 측정한다. 이때 소비자의 문제는 두 단계로 **분리(separates)**된다. 잉여 $u(q) - p\cdot q = g(f(q)) - f(q)\frac{p\cdot q - h(q)}{f(q)}$는 임의의 고정된 $f(q)$에 대해 $\frac{p\cdot q - h(q)}{f(q)}$를 최소화함으로써 극대화된다. 이때 **결합 가격(composite price)**을 다음과 같이 정의한다.

$$
\phi(p) \equiv \min_{q \ge 0} \frac{p \cdot q - h(q)}{f(q)},
$$ {#eq-armstrong-phi}

이는 $p$에 대해 증가하며 오목한 함수이다. 포락선 정리(envelope theorem)에 의해 최적 **상대 수량**은 $q^r(p) \equiv \nabla \phi(p)$가 된다. 이를 바탕으로 소비자는 오목 목적 함수 $g(Q) - Q\,\phi(p)$를 극대화하는 결합 수량 $Q$를 선택하며, 그 해 $\hat{Q}(\phi(p))$가 결합 재화에 대한 수요가 된다. 전체 수요 함수는 $q(p) = \hat{Q}(\phi(p)) \times q^r(p)$로 인수분해된다. 즉, 소비자는 상대 가격을 통해 제품 **믹스**를 결정하고, 결합 가격을 통해 전체 **규모**를 결정한다. 동일한 $\phi(p)$를 갖는 모든 가격 체계는 역관계 $\phi(p) = g'(\hat{Q})$를 통해 동일한 결합 수량을 유도한다.

세 가지 예시가 이 모형 군의 유용성을 보여준다. **선형** 체계 $u(q) = aq - \tfrac{1}{2} q^\top B q$ ($a > 0$이고 $B$는 양의 정부호 행렬)는 $p(q) = a - Bq$를 제공하며, $h(q) = aq$, $f(q) = \sqrt{q^\top B q}$, $g(f) = -\tfrac{1}{2}f^2$, $s(q) = \tfrac{1}{2} f(q)^2$로 분해된다. **로짓** 체계 $q_i(p) = \frac{e^{(a_i - p_i)/\mu}}{k + \sum_j e^{(a_j - p_j)/\mu}}$는 잉여 함수 $v(p) = \mu \log\!\big(1 + \tfrac{1}{k}\sum_j e^{(a_j - p_j)/\mu}\big)$에 대응하며, $f(q) = \sum_j q_j$ (총수량), $g(f) = -\mu\big(f\log f + (1-f)\log(1-f)\big)$, $s(q) = -\mu\log(1 - f(q))$로 분해된다. **보완재** 예시는 하드웨어와 서비스 결합 구조를 포착한다. $q_1$이 접속 기기 수(하드웨어)이고 각 기기당 $y = q_2/q_1$의 서비스가 필요하다면 총효용은 $u(q_1, q_2) = q_1 \hat{u}(q_2/q_1) + g(q_1)$가 되며, 이는 $f(q) = q_1$인 경우에 해당하여 잉여가 오직 접속 기기 수에만 의존하게 된다. 비율 $q_2/q_1$은 $p_1$과 독립적이므로 @sec-io-classical 의 강한 보완성 성질을 정확히 만족하며, 독점 기업이 기본 재화의 마진을 회수하기 위해 서비스 가격을 책정한다는 전략적 함의를 갖는다.

## 수직적 차별화: 품질 {#sec-io-vertical}

제품 특성을 향상시킬 때 **모든** 소비자가 혜택을 받는 경우 차별화는 **수직적(vertical)**이다. 즉, 모든 소비자가 더 높은 품질, 더 빠른 배송, 더 긴 배터리 수명을 선호한다. 정형화된 모형에서 유형 $\theta$를 가진 소비자의 효용은 다음과 같다.

$$
u =
\begin{cases}
\theta s - p & \text{가격 } p \text{에 품질 } s \text{를 구매하는 경우},\\
0 & \text{구매하지 않는 경우,}
\end{cases}
$$ {#eq-vertical-utility}

여기서 $s > 0$은 품질(공통 지식)이며, 효용은 품질과 가격에 대해 분리 가능하다. $\theta > 0$은 선호 모수(품질에 대한 소비자의 한계 지불용의)로서 모집단에 걸쳐 $[\underline{\theta}, \bar{\theta}]$ 구간에서 확률밀도함수 $f(\theta)$와 누적분포함수 $F(\theta)$를 따라 분포한다. 기업은 분포는 알지만 개별 소비자의 $\theta$는 알지 못한다. 수직적 차별화의 핵심 특징은 '선호의 일치(unanimity)'이다. 소비자에 따라 이상적인 제품 특성이 갈리는 수평적 차별화와 달리, 모든 소비자가 더 높은 $s$를 선호한다.

**단일 품질.** 단일 품질 $s$가 가격 $p$에 제공될 때, 유형 $\theta$는 $\theta s - p \ge 0$, 즉 $\theta \ge p/s$일 때 구매한다. 동일한 소비자 $N$명이 존재할 때 총수요는 다음과 같다.

$$
D(p) = N\big[1 - F(p/s)\big],
$$ {#eq-vertical-demand1}

이는 가격에 대해 우하향한다. 균등 분포 $F$ 하에서 $p \le s$일 때 $D(p) = N(1 - p/s)$이고 그 외에는 0이다. 고전적 수요와 달리 품질 $s$가 **명시적**으로 포함되므로, 모형은 가격뿐만 아니라 품질 선택에 대해서도 설명할 수 있다.

**두 가지 품질.** $s_1 < s_2$ (가격 $p_1 < p_2$)의 제품 라인업을 제공하면 기업은 소비자를 선별(screening)하여 더 많은 잉여를 추출할 수 있다(2차 가격 차별의 논리). 유형 $\theta$는 $\theta s_1 - p_1 \ge 0$ 및 $\theta s_1 - p_1 \ge \theta s_2 - p_2$일 때 $s_1$을 구매하며, $\theta s_2 - p_2 \ge 0$ 및 $\theta s_2 - p_2 \ge \theta s_1 - p_1$일 때 $s_2$를 구매한다. 세 가지 임계값—$p_1/s_1$, $p_2/s_2$, 그리고 무차별 유형 $\theta^* \equiv (p_2 - p_1)/(s_2 - s_1)$—이 소비자를 비구매, 저품질 구매, 고품질 구매로 분할한다. 분할 구성은 어느 제품이 **달러당 품질(quality per dollar)**을 더 많이 제공하는지에 따라 달라진다. 고품질 제품이 달러당 품질에서 우세한 경우($p_2/s_2 \le p_1/s_1$), 저품질 제품은 시장에서 퇴출되고 $s_2$만 판매된다. 그렇지 않은 경우 두 제품 모두 판매되며, 저품질 제품은 중간 구간의 소비자 유형을 담당한다. 두 경우를 종합하면 다음과 같다.

$$
D_1(p_1, p_2) =
\begin{cases}
0 & \text{if } \tfrac{p_1}{p_2} \ge \tfrac{s_1}{s_2},\\[4pt]
N\big[F(\tfrac{p_2 - p_1}{s_2 - s_1}) - F(\tfrac{p_1}{s_1})\big] & \text{if } \tfrac{p_1}{p_2} < \tfrac{s_1}{s_2},
\end{cases}
$$ {#eq-vertical-D1}

$$
D_2(p_1, p_2) =
\begin{cases}
N\big[1 - F(\tfrac{p_2}{s_2})\big] & \text{if } \tfrac{p_1}{p_2} \ge \tfrac{s_1}{s_2},\\[4pt]
N\big[1 - F(\tfrac{p_2 - p_1}{s_2 - s_1})\big] & \text{if } \tfrac{p_1}{p_2} < \tfrac{s_1}{s_2}.
\end{cases}
$$ {#eq-vertical-D2}

$[0,1]$ 구간에서의 균등 분포 특수 사례 $F(\theta) = \theta$ 하에서, 내부 교차 가격 도함수는 $\partial D_1 / \partial p_2 = \partial D_2 / \partial p_1 = N/(s_2 - s_1) > 0$이다. 즉, 두 품질은 **대체재**이며, 대체 강도는 품질 격차 $s_2 - s_1$에 반비례한다. 품질 사다리의 간격을 넓히면 자사 제품 등급 간의 내부 경쟁(자기잠식)이 완화된다. 이는 다제품 기업이 버전 간 품질 차이를 의도적으로 벌려 두는 구조적 이유이다.

선호 모수 $\theta$는 측정 가능한 경제학적 해석을 갖는다. 품질에 대한 지불용의를 나타내며, 종종 소비자 이질성의 가장 관측 가능한 축인 **소득**과 연결된다. 소비자가 소득에서 차이를 보이고 효용 함수가 $U = u(I - p) + s$인 경우, $I$ 주변에서 $u$를 1차 테일러 전개하면 소득의 한계효용과 연동된 $\theta$를 갖는 준선형 형태 $\theta s - p$를 얻을 수 있어, 추상적인 선호 모수를 실증적으로 정초할 수 있다.

## 이산선택 수요 {#sec-io-discrete}

이산선택 모형은 연속 수량을 소비하는 소비자를 메뉴에서 단 하나의 대안을 선택하는 소비자로 대체한다. 이는 현대 실증 산업조직론과 계량 마케팅에서 차별화된 제품의 수요를 추정하는 표준적인 방법이다. 이 모형의 이점은 두 가지이다. 소수의 **선호** 모수만으로 자체 및 교차 가격 탄력성 행렬 전체를 도출할 수 있으며, 제품을 특성 공간(characteristic space)에 투영함으로써 **신제품**이나 가상 제품에 대한 수요를 예측할 수 있다. @fig-discrete-lineage 는 본 절에서 다루는 모형들의 계보를 보여준다. 기본 로짓 모형에서 출발하여 이질성과 내생성을 보정한 모형, 그리고 점유율 0 문제와 다면 시장을 다루는 프런티어 추정량으로 이어진다.

```{mermaid}
%%| label: fig-discrete-lineage
%%| fig-cap: "이산선택 수요 모형의 발전 계보. 각 화살표는 이전 모형의 한계를 완화하는 방향을 나타낸다. 확률계수는 IIA 제약을 깨뜨리고, BLP는 가격 내생성을 추가하며, 프런티어 추정량은 점유율 0 문제와 플랫폼 외부성을 다룬다."
flowchart TD
    A[확률효용<br/>McFadden] --> B[다항 로짓 MNL<br/>폐쇄형 해, 그러나 IIA 가정]
    B --> C[중첩 로짓 / GEV<br/>집단 간 IIA 완화]
    B --> D[다항 프로빗<br/>유연한 상관관계]
    B --> E[확률계수 로짓<br/>이질적 선호 반영]
    E --> F[BLP<br/>+ 가격 내생성, 점유율 역산]
    F --> G[점유율 0 추정량<br/>쌍별 차분]
    F --> H[다면 시장<br/>+ 교차 네트워크 외부성]
```

### 확률효용과 다항 로짓 {#sec-io-mnl}

@mcfadden1986choice 는 시장 조사를 **경제적 선택 이론(economic choice theory)**의 관점에서 정립한다. 소비자는 입력 요소(제품 속성, 사회인구학적 특성, 시장 정보, 과거 이력, 제약 조건)를 출력 결과(구매 결정, 소비 수준)로 매핑하는 "최적화하는 블랙박스"이다. 그 행동적 전제는 개인이 지각, 태도, 과거 결정의 영향을 받는 선호 순서를 극대화하며, 상품은 속성들의 묶음으로 표현된다는 것이다. 이러한 이론적 발전은 1927년 Thurstone의 *확률효용(random utility)* 개념(순간적으로 가장 유리한 대안을 선택한다는 아이디어)이 1959년 Luce에 의해 부활하고, 1960년대 중반 상품의 *다차원 속성* 표현과 결합되어 다항 로짓으로 완성된 흐름에 빚지고 있다. McFadden의 연구 프로그램은 소비자 인지에 관한 실험 데이터를 활용하여 블랙박스 내부의 인지 과정을 모델링하는 것이다. 과거의 현장 데이터만으로는 소비자가 완전히 새로운 제품 디자인에 어떻게 반응할지 파악하기 어렵기 때문이다. 블랙박스를 구성하는 구성 요소들—제품 지각, 일반적 태도, 선호, 의사결정 프로토콜, 행동 의도—은 심리측정학적 도구(지각을 위한 다차원 척도법, 선호를 위한 요인 분석, 의사결정을 위한 구두 프로토콜, 선호 구조를 위한 컨조인트 분석)로 측정되며, 핵심 과제는 이러한 심리측정 지표를 검증 가능한 시장 예측으로 변환하는 것이다. 실험실 조사는 정밀한 통제, 미출시 혁신 제품 연구 가능성, 저비용이라는 장점을 지니지만, 현장 검증만이 완전한 설득력을 가지며, 유인이 부족한 실험은 실제 행동을 잘못 예측할 수 있다는 점이 지적된다.

**다항 로짓(Multinomial Logit, MNL)**은 가장 널리 사용되는 확률효용 모형이다. 선택 집합 $C = \{1, \dots, M\}$과 척도값(엄격 효용, strict utilities) $V_i$가 주어질 때, 대안 $i$를 선택할 확률은 다음과 같다.

$$
P_C(i) = \frac{\exp(V_i)}{\sum_{j \in C} \exp(V_j)}.
$$ {#eq-35-mnl}

척도값은 대안의 속성 함수이며 개인의 특성 및 선택 집합의 특성과 상호작용할 수 있고, 대개 가법적으로 분리 가능한 선형 형태 $V_i = \mathbf{X}_i \boldsymbol{\beta}$를 취한다. 이러한 닫힌 형태의 해는 관측되지 않는 효용 오차항이 i.i.d. 제1종 극치 분포(type-I extreme value, 이중 지수 분포)를 따른다는 가정에서 도출된다. MNL은 Luce의 **무관한 대안의 독립성(Independence of Irrelevant Alternatives, IIA)** 공리를 상속받는다.

$$
\frac{P_A(i)}{P_A(j)} = \frac{P_C(i)}{P_C(j)}
\qquad \forall\, i, j \in A \subseteq C.
$$ {#eq-35-iia}

이는 두 대안 간의 상대적 선택 확률(승산비)이 다른 어떤 대안이 존재하는지에 영향을 받지 않음을 의미한다. IIA는 양날의 검이다. 쌍별 비교를 통한 다수 대안에 대한 추론, 신제품 수요 예측의 용이성, 선택 확률과 순위 데이터 간의 깔끔한 연결(컨조인트 분석에 이상적), 그리고 닫힌 형태의 해 자체와 같은 실질적인 분석상 이점을 제공한다. 그러나 이는 비현실적인 경우가 많다. 특정 대안의 속성 변화에 대해 모든 대안이 균일한 대체 반응을 보이도록 강제하는데, 이는 실제 시장의 군집화된 유사성 패턴(유명한 "빨간 버스 / 파란 버스" 문제)과 모순되며, 이 결함 역시 극치 오차항 가정에서 기인한다.

문헌에서는 IIA 문제를 해결하기 위해 세 가지 방식을 사용한다: IIA 성립 여부를 실증적으로 검정하거나, 척도값이 선택 집합의 특성에 의존하도록 MNL을 수정하거나, 다른 모형으로 전환하는 것이다. 대안적 모형으로는 정규분포 효용을 통해 임의의 상관관계를 허용하지만 고차원 적분이 필요한 **다항 프로빗(Multinomial Probit, MNP)**, 유사한 대안들을 묶어 네스트(nest) *내에서만* IIA가 성립하도록 하는 마케팅의 표준인 **중첩 로짓(Nested MNL)**, **일반화 극치(Generalized Extreme Value, GEV)**, 그리고 속성별 소거 변형 모형(HEBA 등)이 있다. 소비자 이질성은 확률계수 MNL(IIA를 극복하기 위한 마케팅의 표준), 고정계수 명시 모형, 또는 계층적 베이지안(Hierarchical Bayesian) 모형을 통해 처리된다. 추정은 주로 최대우도법(MLE)을 사용하지만 모형이 풍부해질수록 더 많은 계산량이 요구된다: 계층적 모형은 대안들을 선호 트리 구조로 배열하고 군집을 소거하며 선택하는 반면, MNP와 확률계수 MNP는 추정과 예측 모두에서 **몬테카를로 시뮬레이션**에 의존한다. 공분산 행렬에 대한 저차원 **요인 분석(factor-analytic)** 구조는 MNP의 계산 복잡성을 낮추어 주며, Westin과 Talvitie의 *하이브리드* 모형은 선택 확률을 로짓으로 유지하면서 척도값이 확률적 선호 모수에 대해 선형이 되도록 구성한다. @mcfadden1986method 의 **시뮬레이션 모멘트(simulated moments)** 추정량은 고차원 MNP의 실용적 추정을 가능하게 했다. 관측치당 단 하나의 몬테카를로 추출만으로도 일치성과 점근적 정규성을 확보하며, 가설 검정을 위한 계산 가능한 도구 변수와 공분산 추정량을 제공한다. 시장 수요는 개별 선택 확률의 합으로 정의되며, **마이크로시뮬레이션**(모집단에 대한 몬테카를로 샘플링 방식으로, 모형이 고정효과 모수를 가질 때 모집단 이질성을 유연하게 반영함) 또는 모집단을 세분화하여 대표 확률을 합산하는 방식으로 근사된다. 예측을 위해서는 추가적으로 가격, 속성, 인구통계, 모집단 규모에 대한 외생적 전망치가 필요하다.

@mcfadden1986choice 의 독창적인 흐름 중 하나는 **심리측정 데이터**를 선택 모형에 직접 통합하는 것이다. 메트릭 척도로 측정된 지각과 태도가 효용 함수와 제품 속성 척도를 형성하며, 이는 측정된 원인과 지표를 효용 극대화 선택 프로토콜에 연결하는 잠재변수(latent-variable) 체계로 정형화된다. 심리측정학자들은 개인 이질성을 설명할 때 *고정효과* 방식을 선호하는 반면, 마케팅 분야에서는 간결성, 예측 정확도, 유연성을 이유로 *확률효과(random-effects)* 모형을 선호한다. 실용적인 순차적 추정법은 먼저 심리측정 지표를 회귀분석하여 잠재변수를 복원한 후, 적합된 잠재변수를 바탕으로 선택 모형을 추정한다. 더 효율적인 추정량은 최대우도법을 통해 잠재변수 분포에 대해 적분을 수행하며, 시뮬레이션 모멘트 추정량이 더 가벼운 대안으로 활용된다. **컨조인트 분석(Conjoint analysis)**은 이 연구 프로그램을 뒷받침하는 실험 엔진이다. 모의 시장에서의 실험실 선택 데이터와 자체 보고된 속성 중요도를 수집하며, 설계상 모든 변수가 외생적이므로 실제 시장 데이터처럼 예측에 활용될 수 있다. 특히 실제 환경을 모사하는 *선택 기반(choice-based)* 컨조인트가 표준으로 자리 잡았다. 컨조인트의 타당성은 과제 프레이밍 및 유인 체계 전반에 걸친 선호의 안정성, 선호 맵의 구조, 실험 과제와 실제 시장 과제 간의 인지적 일치성에 달려 있다. 컨조인트 데이터를 이와 같이 요약할 때 MNL의 IIA 구조가 기본 가정으로 유지되므로 이를 반드시 검정해야 한다: 보조 회귀분석을 통해 누락 변수와 상호작용을 탐지하고, McFadden–Tye–Train 검정 및 Hausman–McFadden 검정으로 IIA를 평가하며, 검정력은 기본 모형에 이미 포함된 변수들과 중첩 구조 간의 판별 능력에 따라 결정된다.

### 차별화 제품 수요와 가격 내생성 {#sec-io-berry}

차별화된 제품의 수요를 추정할 때 마주하는 결정적인 장애물은 **관측되지 않는** 제품 특성에서 기인하는 **가격 내생성(price endogeneity)**이다. @berry1994estimating 은 이에 대한 구조적 해석을 제시한다: 수요 오차항은 계량경제학자는 측정할 수 없지만 기업은 관측하고 가격 책정에 반영하는 스타일, 디자인, 인지된 품질, 내구성 등의 미관측 수요 요인을 나타낸다. 미관측 품질 $\xi$가 높은 제품은 더 높은 수요와 더 높은 가격을 동시에 갖기 때문에, 가격과 수요 오차항 간의 상관관계는 단순 추정치를 왜곡시키며 심지어 우상향하는 추정 수요 곡선을 만들어 내기도 한다. 이는 Trajtenberg가 CT 스캐너 시장에서, Berry, Levinsohn, Pakes가 자동차 시장에서 확인한 이상 현상이다. *동질적* 재화의 경우 이는 불변탄력성 체계 $\ln(q_j) = \alpha_j + \sum_k \eta_{jk}\ln(p_k) + \epsilon_j$에 도구 변수를 적용하여 해결할 수 있는 표준적인 내생성 문제이다(여기서 $\eta_{jk}$는 가격 $k$에 대한 재화 $j$의 탄력성). 그러나 이산선택 모형에서는 가격과 $\xi$가 수요에 **비선형적**으로 진입하므로, 선형 도구변수(IV) 기법을 직접 적용할 수 없다.

차원의 문제(dimensionality problem) 또한 존재한다. $N$개 재화로 구성된 체계는 $N^2$개의 탄력성을 가지므로 이를 자유롭게 추정하는 것은 불가능하다. 사전적 제약(일부 교차 탄력성을 0 또는 공통 값으로 설정)을 가하는 것은 자의적이며 이론적 근거가 부족하다. 이산선택 모형의 해결책은 수요를 저차원의 **특성 공간(characteristic space)**에 투영하는 것이다. 소비자 효용은 제품 특성과 소수의 확률적 선호 모수에 의존하고, 시장 수요는 개별 선택을 집계하며, 모든 탄력성은 소수의 효용 모수로부터 도출된다. 이를 통해 모형은 새롭고 이질적인 제품에 대한 수요를 예측할 수 있고, 집계 수요와 기저의 효용 사이를 자유롭게 넘나들 수 있다. 그 대가는 이산선택 모형의 엄격한 제약이다. 복수 단위 구매를 배제하고, 동적 요소를 다루기 어려우며, 모수적 구조를 강제한다는 점이다. 이 연구 프로그램은 McFadden(1974)과 Bresnahan(1987)의 자동차 수직 차별화 모형에 뿌리를 두고 있다. 두 연구 모두 특성에 대한 효용을 모델링하고, **외부 재화(outside good)**를 허용하며, 가격 설정 기업의 1계 조건을 활용하면서도, 실증 문헌의 대다수와 마찬가지로 가격이 모형 내에서 결정됨에도 특성은 외생적인 것으로 취급한다.

@berry1994estimating 은 **평균효용 역산(mean-utility inversion)**을 통해 비선형 도구변수 문제를 해결한다. 데이터는 $R$개의 독립된 시장으로 구성된다. 시장 $r$에는 $N_r$개의 단일 제품 기업이 존재하며, 시장 $r$의 제품 $j$는 관측된 특성 $z_{jr} \in \mathbb{R}^{K_z}$ (수요에 영향을 미치는 $x_j$와 한계비용에 영향을 미치는 $w_j$) 및 관측되지 않는 특성 $(\xi_j, \omega_j)$를 갖는다. 여기서 $\xi_j$는 수요를 이동시키고 $\omega_j$는 비용을 이동시킨다. 미관측 특성들은 관측된 특성과 평균 독립(mean-independent)이고 시장 간에 독립이라고 가정되므로, $(\mathbf{z}, \boldsymbol{\xi}, \boldsymbol{\omega})$는 가격 책정에 대해 외생적이다. 제품 $j$에 대한 소비자 $i$의 효용은 $U(x_j, \xi_j, p_j, \nu_i, \theta_d)$이며, $\nu_i$는 소비자 고유 항이다. 대표적인 **확률계수(random-coefficients)** 명세는 다음과 같다.

$$
u_{ij} = x_j \tilde{\beta} - \alpha p_j + \xi_j + \epsilon_{ij},
$$ {#eq-35-blp-utility}

여기서 특성 $k$에 대한 선호는 $\tilde{\beta}_k = \beta_k + \sigma_k \zeta_{ik}$이며, $\beta_k$는 평균 선호, $\zeta_{ik}$는 소비자와 특성에 걸쳐 i.i.d. 표준정규분포를 따른다. 이를 대입하면 다음과 같다.

$$
u_{ij} = x_j \beta + \xi_j - \alpha p_j + \nu_{ij},
\qquad
\nu_{ij} = \sum_k x_{jk}\,\sigma_k\,\zeta_{ik} + \epsilon_{ij},
$$ {#eq-blp-decomp}

여기서 $\nu_{ij}$는 확률적 선호를 포착하는 평균 0의 이분산 오차항이다. 모든 소비자에게 공통적인 항들을 묶어 **평균효용(mean utility)**을 정의한다.

$$
\delta_j \equiv x_j \beta - \alpha p_j + \xi_j.
$$ {#eq-blp-mean-utility}

이 추정량의 핵심 통찰은 관측된 시장 점유율을 **역산(inverted)**하여 $\delta_j$를 복원할 수 있다는 점이다. $\delta_j$는 수요 오차항 $\xi_j$에 대해 선형이므로, 이 선형 방정식에 도구변수 기법을 적용할 수 있게 된다. 점유율 역산의 구체적 과정과 점유율 0 문제는 @sec-io-zeroshares 에서 명시적으로 다룬다. 후속 연구들은 이 프레임워크를 시장 균형으로 확장하였다: @berry1995automobile 은 공급 측면의 1계 조건을 포함하여 시장 균형에서의 자동차 가격을 추정하였고, @berry2004differentiated 는 마이크로(개별) 데이터와 매크로(집계) 데이터를 결합하여 신차 수요 체계의 식별력을 크게 향상시켰다.

### 시장 점유율 0 문제 {#sec-io-zeroshares}

BLP 체계는 점유율 역산 과정에서 로그를 취하기 때문에 모든 제품이 엄격히 양(+)의 시장 점유율을 갖는다고 가정한다. 그러나 실제 소매 데이터에서는 이 가정이 빈번하게 위배된다. @dube2021random 에 따르면 스캐너 데이터에서 판매량이 완전히 0인 제품이 흔하게 관찰된다(아이스크림 실증 연구에서 매장-일자-제품 관측치의 30.7%가 판매량 0을 기록). 이러한 0의 값은 대규모 소비자 모집단에서도 지속되므로 단순한 샘플링 노이즈가 아니다. 통상적인 해결책들은 임시방편적(ad hoc)이며 편향을 유발한다: 극소 점유율(예: $s_j = 10^{-12}$)을 대체 삽입하면 임의의 작은 값에 따라 결과가 민감하게 변하고, 점유율 0인 관측치를 제외하면 정보를 버릴 뿐만 아니라 0이 체계적으로 발생할 때 심각한 **선택 편향(selection bias)**을 유발하며, 일반적인 데이터 소스(IRI, Nielsen)는 판매량 0인 제품을 자동으로 제외해 버린다. @dube2021random 은 체제 전환(regime-switching) 선택 모형과 쌍별 차분(pairwise-difference) GMM을 통해 점유율 0을 유의미한 정보로 처리하는 추정량을 구축하였다.

수요 측면은 **확률계수 로짓**이다. $J+1$이 외부 대안($p_{J+1} = 0$)인 고려 집합 $J = \{1, \dots, J+1\}$에 대해, 예산 $y$를 가진 가구 $h$는 이산 소비에 대해 $U(\mathbf{q}, y; \theta^h) = \sum_{j=1}^{J+1} (\chi_j^h q_j) \exp(\alpha^h q_0)$을 극대화한다. 지각된 품질은 $\chi_j^h = \exp(x_j'\beta^h + \xi_j + \epsilon_j^h)$이고, $x_j$는 외생적 속성, $\xi_j$는 관측되지 않는 수직적 특성, $\beta^h$는 선호 모수, $\alpha^h$는 계산화폐 재화의 한계가치이다. 선택 대안별 간접효용은 다음과 같다.

$$
u_j^h = \alpha^h(y - p_j) + x_j'\beta^h + \xi_j + \epsilon_j^h,
\qquad
u_{J+1}^h = \alpha^h y + \epsilon_{J+1}^h,
$$ {#eq-dube-utility}

여기서 $\epsilon_j^h$는 i.i.d. 극치 분포를 따르고 선호 $\theta^h = (\alpha^h, \beta^h)' \sim F_\theta(\cdot; \Theta)$이다. 예측 점유율은 선호 분포에 대해 로짓 확률을 적분한 것이다.

$$
\pi_j(\mathbf{p}, \mathbf{x}, \xi; \Theta)
= \int \frac{\exp(\alpha^h p_j + x_j'\beta^h + \xi_j)}
{1 + \sum_{k=1}^J \exp(\alpha^h p_k + x_k'\beta^h + \xi_k)}\,
dF_\theta(\theta^h; \Theta),
$$ {#eq-dube-share}

이 값은 항상 엄격히 양수이므로, 모형 자체만으로는 관측된 점유율 0을 설명할 수 없다.

해결책은 **제품 선택(product-selection)** 단계를 도입하는 것이다. 각 제품에 대해 지시변수 $d_j = \mathbf{1}\big(\phi(p_j, x_j, \tilde{\mathbf{w}}_j) + \eta_j > 0\big)$가 제품 $j$가 소비자의 선택 집합에 진입하는지 여부를 결정한다. 여기서 $\tilde{\mathbf{w}}_j$는 제품의 소비 가치가 아니라 *고려(consideration)* 여부를 이동시키는 선택 이동 요인(품절, 기획 광고, 매장 내 진열 위치 등 [@mehta2003price])이며, $\eta_j$는 연속적 선택 충격이다. 관측 점유율은 **체제 전환(regime switch)**을 따른다.

$$
\pi_j(\mathbf{p}, \mathbf{x}, \xi; \Theta) =
\begin{cases}
\displaystyle \int \frac{\exp(\alpha^h p_j + x_j'\beta^h + \xi_j)}
{1 + \sum_{k \in C} \exp(\alpha^h p_k + x_k'\beta^h + \xi_k)}\, dF_\theta & d_j = 1,\\[10pt]
0 & d_j = 0,
\end{cases}
$$ {#eq-dube-regime}

여기서 $C$는 실현된 선택 집합이다. 계량경제학적 위험은 **관측되지 않는 요인에 의한 선택 편향(selection on unobservables)**이다. 즉, 수요 충격과 선택 충격이 상관될 수 있다: $\mathrm{cov}(\xi_j, \eta_j) \ne 0$. 대표적인 예로 지역 특산 프리미엄 제품(높은 $\xi_j$)의 경우 소매업체가 매대 공간을 적게 할당하고 재고를 적게 유지(높은 비선택 확률)하여 품질과 고려 여부가 함께 움직이는 경우를 들 수 있다. 매대 공간 및 재고 데이터가 없다면 이러한 상관관계는 불가피하다.

식별은 **BLP의 적률 조건** $E(\xi_j \mid \mathbf{z}_j) = 0$에 기초한다. 여기서 $\mathbf{z}_j$는 속성 $x_j$와 제외된 가격 이동 요인 $\tilde{\mathbf{r}}_j$를 쌓은 벡터이다. @berry1994estimating 은 점유율 함수 $s_j = \pi_j(\mathbf{p}, \mathbf{x}, \xi; \Theta)$가 수요 충격에 대해 역산 가능함을 증명하였고($\xi(\Theta) = \pi^{-1}(\mathbf{x}, \mathbf{s}; \Theta)$), @berry1995 는 $E(\xi_j(\Theta) \mid \mathbf{z}_j) = 0$의 표본 대응치에 기초한 GMM 추정량을 제안하였다. 점유율이 0인 관측치가 존재하면 이 역산이 불가능해진다. 0인 관측치를 제외하는 것은 더 약한 조건인 $E[\xi_j \mid \mathbf{z}_j, d_j = 1] = 0$에 의존하는데, 이는 무작위 선택($\mathrm{cov}(\xi_j, \eta_j) = 0$) 하에서만 유효하다. 관측되지 않는 요인에 의한 선택 편향이 존재할 경우 이 조건은 성립하지 않으며 GMM은 일치성을 잃는다. 축약형 가격은 $p_j = \Pi(\mathbf{r}_j; g) + \upsilon_j$ (공급 충격 $\upsilon_j$)로 가법적으로 모델링되며, 이는 식료품의 원가 가산 가격 책정 하에서 합리적이며 내생적 가격에 대한 **통제 함수(control-function)** 보정을 뒷받침한다.

해결책은 **쌍별 차분(pairwise differencing)**이다. 수요 충격이 비선택 성향 $\mu_j$를 통해 $\xi_j = \iota(\mu_j) + \zeta_j$ ($E[\zeta_j \mid \mu_j, \mathbf{z}] = 0$, $\iota(\cdot)$는 매끄러운 증가함수)로 분해된다고 가정하자. 그러면 동일한 선택 성향을 가진 제품 쌍에 대해 선택 항이 상쇄되어 다음 적률 조건을 얻는다.

$$
E[\xi_i - \xi_j \mid \mathbf{z}_i, \mathbf{z}_j, \mu_i = \mu_j, d_i = d_j = 1] = 0.
$$ {#eq-dube-moment}

동질적 로짓의 경우 역수요는 $\ln(s_j/s_0) = \alpha p_j + x_j'\beta + \iota(\mu_j) + \zeta_j$이며, $\mu_i = \mu_j$인 두 제품을 차분하면 미지의 선택 함수가 제거된다.

$$
\ln(s_i/s_0) - \ln(s_j/s_0) = \alpha(p_i - p_j) + (x_i - x_j)'\beta + (\zeta_i - \zeta_j),
$$ {#eq-dube-diff}

따라서 조건부 적률 $E[\zeta_i - \zeta_j \mid \cdots] = E[\xi_i - \xi_j \mid \cdots] = 0$은 점유율 0에 로그를 취하지 않고도 $(\alpha, \beta)$를 식별한다. 단, 효용의 **절편(intercept)**은 차분 과정에서 소거되어 식별할 수 없다는 한계가 있다.

추정은 3단계 절차로 진행된다. **1단계**에서는 가격 방정식 $p_j = \Pi(\mathbf{r}_j; g) + \upsilon_j$를 $\sqrt{n}$-일치 추정량 $\hat{g}$로 추정하여 잔차 $\hat{\upsilon}_j = p_j - \Pi(\mathbf{r}_j; \hat{g})$를 구하고 통제 벡터 $\mathbf{w}_j' = (\hat{\upsilon}_j, \tilde{\mathbf{w}}_j')$를 구성한다(분포적 제외 제약 하에 $p_j$와 $x_j$는 $\mathbf{w}_j$에서 제외됨). **2단계**에서는 나다라야-왓슨(Nadaraya–Watson) 커널 회귀를 통해 선택 성향을 비모수적으로 추정한다.

$$
\hat{\mu}(\mathbf{w}_j) = 1 - \frac{\sum_k d_k\, H\!\big(\tfrac{\mathbf{w}_k - \mathbf{w}_j}{b_n}\big)}
{\sum_k H\!\big(\tfrac{\mathbf{w}_k - \mathbf{w}_j}{b_n}\big)},
$$ {#eq-dube-nw}

여기서 $H$는 커널, $b_n$은 대역폭(bandwidth)이다. **3단계**는 **쌍별 차분 가중 GMM(Pairwise-Difference Weighted GMM, PDWGMM)** 추정량이다. 제품 쌍에 대한 차분 연산자를 $\Delta$로 쓰고, $g_{i,j}(\Theta) = \Delta \mathbf{z}_{i,j}\,\Delta \xi_{i,j}(\Theta)$, 유사한 성향을 가진 쌍에 더 큰 가중치를 부여하는 커널 가중치 $\hat{w}_{i,j} = h_{n_d}^{-1}\kappa\big((\hat{\mu}_i - \hat{\mu}_j)/h_{n_d}\big)$, GMM 가중치 행렬 $\Phi$를 사용할 때 추정량은 다음을 푼다.

$$
\Theta^{\text{PDWGMM}} = \arg\min_{(\Theta, \xi)}
\frac{2}{n(n-1)} \sum_{i=1}^{n-1} \sum_{j=i+1}^{n}
\hat{w}_{i,j}\, \mathbf{g}_{i,j}(\Theta)'\, \Phi\, \mathbf{g}_{i,j}(\Theta)
\quad \text{s.t.}\quad \mathbf{s} = \pi(\mathbf{p}, \mathbf{x}, \xi; \Theta),
$$ {#eq-dube-pdwgmm}

점유율 제약 조건은 점유율이 양수인 관측치에 대해서만 부과된다.

몬테카를로 시뮬레이션 결과는 방법론의 중요성을 명확히 보여준다. **관측되지 않는 수요에 대한 선택 편향**(시나리오 a) 하에서 PDWGMM은 평균 모수를 정확히 복원하는 반면, 점유율 0 제외 추정량은 가격 계수를 약 150% 과대평가한다. 0이 **무작위로 결측**(시나리오 b)된 경우 두 추정량 모두 정확하며 PDWGMM의 효율성 손실도 없다. **점유율이 모두 양수**(시나리오 c)인 경우 PDWGMM은 앞의 두 단계가 필요 없으며 기존 추정량과 일치한다. 아이스크림 실증 분석(비프리미엄 브랜드 Breyers, Dean's, Edy's, PB 브랜드, 전체 매출의 98.5%를 차지하는 48온스 규격, 2개 매장, 목요일 데이터, 2013년 1월~2014년 6월, 14,907개 매장-제품 관측치)에서 가격 내생성은 단위 원가 및 그 제곱항으로, 고려 여부는 UPC 및 브랜드 수준의 기획 광고로 도구화되었다. 6가지 추정량(확률계수 및 동질적 로짓, 각각에 대해 PDWGMM, 0 제외, Heckman 보정, 극소값 대체)을 비교한 결과, 극소 점유율 대체 보정은 불안정했고, PDWGMM의 평균 가격 계수는 0 제외 방식보다 유의하게 *더 낮았으며*(수요가 더 탄력적), 평균 탄력성이 같다는 가설은 5% 유의수준에서 기각되었고, Heckman 2단계 방식은 0 제외 방식과 유사한 결과를 보였다. 이 연구의 방법론적 기여는 점유율 0 문제를 덮어두는 대신 집계 이산선택 수요(CES 수요로도 확장 가능) 프레임워크 내에서 엄밀하게 수용한 데 있다.

### 다면 시장 {#sec-io-platforms}

플랫폼(오픈마켓, 결제 네트워크, 운영체제)은 **교차 네트워크 외부성(cross-side network externalities)**을 통해 가치를 창출한다. 즉, 구매자의 효용은 판매자 수에 따라 증가하고 판매자의 효용 또한 구매자 수에 따라 증가한다. @tan2021effects 는 소비자의 효용에 플랫폼 반대편의 참여 수준에 의존하는 외부성 항 $\phi_i(\mathbf{x}^k)$을 포함시킴으로써 이산선택 프레임워크를 플랫폼 환경으로 확장하였다. 이는 수요 체계를 고정점(fixed point) 문제로 변환한다. 각 측면의 수요가 반대편의 실현된 참여 수준에 의존하기 때문이다. 따라서 진입 및 경쟁 분석 시 단면 시장에는 존재하지 않는 피드백 효과를 반드시 고려해야 한다. 경쟁자나 신규 플랫폼의 진입은 선택지 간의 직접적인 대체뿐만 아니라 양측이 서로에게 부여하는 외부성 구조 자체를 변화시키며, 이것이 바로 다면 시장에서의 경쟁 및 진입이 단면 시장의 직관과는 정반대의 후생 효과를 낳을 수 있는 이유이다.

## 마케팅에서의 구조적 응용 {#sec-io-applications}

이산선택 및 동적 가격 책정 방법론은 구조적 기초 모수를 추정하고 경영학적 반사실적 분석을 수행하는 실증 마케팅 연구의 굳건한 토대가 된다. 네 가지 대표적인 응용 사례를 소개한다.

**신제품의 동적 가격 책정.** @cosguner2022dynamic 은 일반화 바스 모형(Generalized Bass Model, GBM)의 한계를 극복하고자 했다. 바스 확산 모형이 신제품 매출 예측의 표준이지만, GBM 확장은 마케팅 변수의 수준이 아니라 *백분율* 변화에만 반응하므로 최적의 **출시 가격(launch price)**을 제시하지 못한다. 저자들은 확산 과정을 이산선택에 기반을 둔 효용 기반 일반화 모형—바스-검벨 및 바스-로짓 확산 모형(BGDM, BLDM)—을 제안하여 출시 가격과 출시 이후의 가격 경로를 모두 도출할 수 있도록 하였다. 4개 제품 범주에 걸쳐 두 모형 모두 신제품 매출 예측에서 GBM보다 우수한 성과를 보였으며, 논문은 과거 매출 데이터가 없을 때 이를 추정하는 방법을 제공하고, 파라미터 범위 전반에서 BLDM과 GBM의 최적 가격 정책을 비교하며, 관리자가 동적 가격 책정 및 광고를 설정할 수 있는 계산적으로 가벼운 루틴(경쟁적 다제품 환경으로 확장 가능)을 제시한다.

**유통 채널 내 행동적 가격 차별.** @cosguner2017behavioral 은 소비자가 전환 비용에 직면하여 가격 탄력성이 기존 연구처럼 고객 간에 다를 뿐만 아니라 **시간에 따라** 변화하는 환경에서의 행동적 가격 차별(Behavioral Price Discrimination, BPD)을 연구하였다. 콜라 카테고리 데이터로 동적 가격 모형을 추정한 결과, 소매업체는 쿠폰을 직접 관리하기보다 쿠폰 맞춤화 및 데이터 분석을 제조업체에 **위임(delegating)**할 때 더 큰 이윤을 얻으며, 고객 데이터베이스를 제조업체에 판매함으로써 상당한 수익을 올릴 수 있음을 발견했다. 또한 제조업체는 데이터에 접근할 수 있게 되었음에도 불구하고 오히려 **더 낮은** 이윤을 얻었는데, 이는 고객 정보가 소매업체에 채널 지배력을 부여한다는 증거이다. 특히 **가장 최근의** 구매 이력에만 기반하여 BPD를 실행하는 단순하고 저렴한 정책만으로도 수익성이 크게 개선되므로, 고객 정보는 단순한 형태로 활용되더라도 채널의 동학을 근본적으로 변화시킨다.

**이메일 접촉 정책.** @zhang2017dynamically 는 미국 주택 개보수 소매업체의 데이터를 활용하여 통합 은닉 마르코프(Hidden Markov) 및 코퓰러(copula) 프레임워크 내에서 고객의 이메일 열람 행동과 구매 행동을 결합 모델링함으로써 유의미하지만 연구가 부족했던 채널을 분석하였다. 실무적으로 중요한 두 가지 발견은 다음과 같다: 적극적인 이메일 열람자가 반드시 적극적인 구매자인 것은 아니며(그 반대도 성립), 이메일 **발송량(volume)**은 단기 및 장기 수익성에 **비선형적**으로 영향을 미친다. 이들의 의사결정 지원 시스템은 약 7통 부근에서 내부 최적점을 도출하였으며, 최적점에서 벗어날 경우 큰 비용이 발생함을 보였다: 7통 대신 4통을 발송하면 고객당 생애 이윤의 약 32%가 감소하고, 10통을 발송하면 약 16%가 감소한다. 과도한 접촉과 불충분한 접촉 모두 가치를 훼손하므로 접촉 빈도는 극대화가 아니라 최적화되어야 한다.

**온라인 구전과 매출.** @chintagunta2010effects 는 이질적 시장 전반의 공간적 집계 문제, 순차적 영화 개봉에 따른 계열 상관, 기타 미관측 계열 상관이라는 세 가지 식별 위협을 극복하면서, 전국 단위 온라인 사용자 리뷰가 지정 시장 권역(DMA) 수준의 **지역** 박스오피스 실적에 미치는 영향을 추정하였다. Yahoo! Movies 평점이 포함된 16개월간 874편 중 148편의 일별 티켓 판매 데이터를 사용하고 시장 간 순차 개봉 일정을 도구변수로 활용하여, 지역 매출을 견인하는 것은 리뷰의 양(volume)이 아니라 리뷰의 **극성(valence, 감정/평점)**임을 규명하였다. 이는 **전국 집계 데이터**를 사용하여 리뷰의 양이 지배적이라고 결론지었던 기존 연구 결과를 뒤집은 것으로, 탈집계 설계를 통해 기존 결론이 집계 오류(artifact of aggregation)였음을 밝혔다. 순차적 제품 출시를 기반으로 한 이 리뷰 내생성 도구변수는 순차 출시가 이루어지는 모든 산업으로 일반화될 수 있다.

이러한 응용 연구들은 축약형 분석과 구분되는 구조적 산업조직론의 공통 논리를 공유한다. 즉, 연구 대상 정책에 대해 불변인 선호 및 비용 기초 모수를 추정한 후, 새로운 가격 경로, 다른 쿠폰 제도, 변경된 이메일 발송 주기, 변화된 정보 환경 등 반사실적 시나리오 하에서 모형을 다시 풀어 경영학적으로 유의미한 결과를 도출한다는 점이다.

## 핵심 정리

- 산업조직론은 축약형 분석이 상관관계를 기술하는 것과 대조적으로, 분석가가 정책 반사실적 분석을 수행할 수 있도록 하는 구조적 기초 단위(수요 체계, 균형 개념, 식별 논리)를 제공한다.
- 고전적 연속 수량 접근법은 슬루츠키/로이 체계, CES 및 준선형 특수 사례, 명확한 전환율(@eq-diversion)을 도출한다. 교차 효과의 대칭성(@eq-slutsky)은 효용 극대화의 실증적 지문이며, @armstrong2018multiproduct 의 동조적 잉여 군은 다제품 가격 책정을 결합 가격 문제로 단순화하여 다루기 쉽게 만든다.
- 수직적 차별화는 수요에서 품질을 명시적으로 다루며(@eq-vertical-demand1), 다제품 기업이 내부 경쟁을 완화하기 위해 품질 등급 간 간격을 의도적으로 벌리는 이유를 설명한다.
- 이산선택 모형은 소수의 선호 모수로부터 전체 탄력성 행렬을 복원하고 신제품 수요를 예측하지만, 다항 로짓의 IIA 제약(@eq-35-iia)은 비현실적인 대체를 유발하므로 확률계수, 중첩 로짓, 프로빗 모형의 필요성을 낳는다.
- 관측되지 않는 특성으로 인한 가격 내생성은 핵심 추정 장애물이다. @berry1994estimating 은 시장 점유율을 역산하여 수요 오차항에 대해 선형이고 도구변수 적용이 가능한 평균효용(@eq-blp-mean-utility)을 복원함으로써 이를 해결한다.
- 시장 점유율 0 문제는 점유율 역산을 불가능하게 만들며, 미관측 요인에 의한 선택 편향이 존재할 경우 0 제외 추정량에 심각한 편향을 유발한다. @dube2021random 의 쌍별 차분 GMM(@eq-dube-pdwgmm)은 선택 함수를 차분으로 소거하여 일치성을 회복한다.
- 신제품 동적 가격 책정, 유통 채널 내 행동적 가격 차별, 이메일 접촉 정책, 온라인 구전 효과 등 마케팅의 구조적 응용 연구들은 정책 불변 기초 모수를 추정하고 반사실적 조건에서 모형을 다시 풀어 경영학적 질문에 답한다.

## 추가 참고 문헌

본 장의 바탕이 되는 구조적 계량경제학 도구(GMM, 시뮬레이션 추정, 마케팅-재무 사건 연구 체계)는 @sec-marketing-finance 에서 다룬다. 고전적 수요 이론의 기초는 가격 책정 장 전반의 후생 및 가격 책정 내용과 연결되며, 본 장의 이산선택 추정량은 공급 측면 시장 행태 모형의 수요 측면 보완물이다. 동조적 잉여의 특성 규명 및 가격 책정 함의에 대해서는 @armstrong2018multiproduct 를, 표준적인 점유율 역산 추정량 및 균형 확장 모형에 대해서는 @berry1994estimating, @berry1995, @berry1995automobile, @berry2004differentiated 를 참조하라. 시장 조사의 선택 이론적 기초는 @mcfadden1986choice 및 @mcfadden1986method 에서 다루며, 점유율 0 문제와 플랫폼 경쟁의 최신 연구는 @dube2021random 및 @tan2021effects 를 참조하라. 구조적 마케팅 응용 연구인 @cosguner2022dynamic, @cosguner2017behavioral, @zhang2017dynamically, @chintagunta2010effects 는 이러한 모형을 실제로 적용한 실증 문헌의 훌륭한 출발점이다.

## 한 학기 세미나 리딩 맵 {#sec-io-seminar-reading-map}

위에서 다룬 이산선택 및 구조적 방법론은 대다수 박사 과정에서 구조 계량경제학 / 실증 산업조직론(Empirical Industrial Organization, EIO) 전체 학기 강의의 도입부에 해당한다. 본 절에서는 본 장의 BLP 스타일 수요 모형을 보다 넓은 EIO 파이프라인(수요 분석 → 공급 및 행태 분석 → 반사실적 분석의 순서로 정태적 시장을 먼저 다루고 동적 시장으로 확장하는 과정) 내에 위치시키는 13~14주 세미나 리딩 맵을 제공한다. 모든 문헌은 Crossref에서 검증된 공식 버전 DOI(출처 실라버스 원문 유지, 2026-06-21 검증 완료)를 포함한다. 본서의 참고문헌 목록에 없는 문헌은 인용 키 대신 전체 서지 정보로 표기하였다. 핵심 기초 문헌은 **[F]**, 최신 프런티어 및 활발히 논쟁 중인 방법론은 **[R]**로 표시하였다.

### 전체 학기 구성의 흐름 {#sec-io-semester-arc}

구조적 IO 세미나는 단일 방법론 파이프라인을 *정태적* 시장과 *동적* 시장이라는 두 단계에 걸쳐 반복 학습하도록 구성된다. 그 중심축은 차별화 제품 과점 시장의 수요-공급 균형 모형이다. 학생들은 먼저 차별화된 제품에 대한 **수요** 추정(로짓, 중첩 로짓, 확률계수/BLP 표준 모형)을 배우고, 그 위에 **공급 측면**(베르트랑-내시 가격 책정, 마크업, 시장 행태)을 얹은 뒤, 최종적으로 추정된 구조적 모수를 활용하여 **반사실적 분석**(기업 결합, 신제품 출시, 가격 규제, 조세 정책)을 수행하는 법을 익힌다. 대략 학기 전반부에 해당하는 이 정태적 흐름에서 본 분야의 식별 논리, 도구변수, 추정 알고리즘(GMM, BLP 중첩 고정점, MPEC)이 가장 집중적으로 다루어지는데, 이후의 모든 모형이 이를 기반으로 하기 때문이다.

학기 후반부는 경제 주체들이 **미래를 내다보는(forward-looking)** 환경으로 동일한 논리를 확장한다. 내구재나 저장 가능한 재화의 경우 소비자가 동적 의사결정을 내리며, 투자·진입·퇴출을 결정할 때 기업이 동적 주체가 된다. 여기서의 방법론적 핵심은 **동적 이산선택(Dynamic Discrete Choice, DDC)**—Rust의 중첩 고정점 및 Hotz–Miller의 조건부 선택 확률(CCP) 단축 경로—이며, 이는 2단계 추정량을 통해 동적 게임으로 확장된다. 이어서 세미나는 최근 본 분야의 주요 연구 의제인 진입 및 시장 구조, 경매, 양면/플랫폼 시장, 소비자 탐색 및 고려 집합 등을 다룬다. 학기는 통상 머신러닝이 구조적 추정과 만나는 최전선(이질적 처치 효과, 텍스트 데이터 분석, 고차원 수요)과, 학기 전체를 관통하는 핵심 논쟁인 구조적 추정 vs. 축약형 / "신뢰성 있는(credible)" 디자인 기반 인과 추론을 다루며 마무리된다. 교육학적으로 대다수 프로그램은 매주 세 가지 축을 교차 학습한다: 경제학적 *모형*과 그 균형 개념, 어떤 제외 제약 하에서 어떤 변량을 통해 무엇이 식별되는지에 대한 *계량경제학*, 그리고 *계산(computation)*—학생들은 추정량을 직접 코딩하고(점차 Python의 PyBLP 또는 Julia/MATLAB 활용) 대표 논문을 재현(replication)하는 과제를 수행한다. 마케팅 분야의 세미나는 반독점 및 공공 정책에 집중하는 경제학 분야에 비해 개인 수준 스캐너/CRM 데이터, 소비자 이질성, 마이크로 모멘트, 경영학적 반사실적 분석에 더 큰 비중을 둔다.

### 1주 차 — 기초: 구조적 접근법과 모델링 사이클 {#sec-io-week01}

**주제:** 구조적 접근법의 이점과 비용, 그리고 학기 전체를 관통하는 수요-공급-반사실적 분석 루프.

**세부 주제:** "구조적" 접근법이 제공하는 이점(후생 평가, 반사실적 분석, 외삽) vs. 그 비용(강한 가정, 계산 복잡성); 수요-공급-반사실적 분석 루프; 구조적 접근법 vs. 축약형 접근법 논쟁.

**방법론:** 구조적 논문 읽는 법; 기초 모수(primitives) → 추정 방정식 → 반사실적 분석으로의 매핑.

**핵심 문헌:**

- **[F]** @berry1994discretechoice — Berry, S. (1994), "Estimating Discrete-Choice Models of Product Differentiation," *RAND Journal of Economics* 25(2): 242–262. [doi:10.2307/2555829](https://doi.org/10.2307/2555829). 집계된 차별화 제품 수요를 추정 가능하게 만든 평균효용 역산—산업조직론 전 분야로 진입하는 개념적 관문.
- **[F]** Nevo, A. (2000), "A Practitioner's Guide to Estimation of Random-Coefficients Logit Models of Demand," *Journal of Economics & Management Strategy* 9(4): 513–548. [doi:10.1162/105864000567954](https://doi.org/10.1162/105864000567954). BLP를 실행 가능한 코드로 구현하는 실무 가이드; 1~3주 차에 거의 보편적으로 읽히는 표준 문헌.

**토론 주제:** 구조적 가정이 요구하는 비용은 깔끔한 자연 실험에 비해 언제 정당화될 수 있는가?

### 2주 차 — 이산선택 수요 I: 로짓과 중첩 로짓 {#sec-io-week02}

**주제:** 확률효용 수요 모형과 로짓 및 중첩 로짓이 표현할 수 있는/표현할 수 없는 대체 패턴.

**세부 주제:** 확률효용; IIA 및 그 한계; 로짓의 "빨간 버스/파란 버스" 문제; 중첩 로짓과 대체 패턴의 보정; 집계 데이터 vs. 개별 데이터.

**방법론:** 선택 확률 도출; 자체 및 교차 가격 탄력성 계산; "외부 재화" 처리.

**핵심 문헌:**

- **[F]** @berry1994estimating — Berry, S. (1994), *RAND J. Econ.* 25(2): 242–262. [doi:10.2307/2555829](https://doi.org/10.2307/2555829). (재활용) 평균효용 역산이 로짓 및 중첩 로짓으로 깔끔하게 특화되는 과정.

**토론 주제:** IIA는 수용 가능한 근사인가, 아니면 정책 분석에서 로짓의 활용을 근본적으로 제한하는가?

### 3주 차 — 이산선택 수요 II: 확률계수 / BLP {#sec-io-week03}

**주제:** 확률계수 수요-공급 표준 모형과 그것이 해결하는 내생성 문제.

**세부 주제:** 관측되지 않는 제품 특성($\xi$)과 가격 내생성; 유연한 대체를 위한 확률계수; 축약 사상(contraction mapping); BLP 도구변수.

**방법론:** BLP 중첩 고정점을 활용한 GMM; 수요 측면 도구변수 구성; 마이크로 모멘트.

**핵심 문헌:**

- **[F]** @berry1995automobile — Berry, S., Levinsohn, J., & Pakes, A. (1995), "Automobile Prices in Market Equilibrium," *Econometrica* 63(4): 841–890. [doi:10.2307/2171802](https://doi.org/10.2307/2171802). 확률계수 수요-공급 모형의 기초를 놓은 기념비적 논문이자 본 분야의 표준 워크호스.
- **[F]** Nevo, A. (2001), "Measuring Market Power in the Ready-to-Eat Cereal Industry," *Econometrica* 69(2): 307–342. [doi:10.1111/1468-0262.00194](https://doi.org/10.1111/1468-0262.00194). BLP의 대표적인 응용 연구; $\xi$를 통제하기 위해 브랜드 고유 절편과 패널 구조를 도입.
- **[R]** @berry2004differentiated — Berry, S., Levinsohn, J., & Pakes, A. (2004), "Differentiated Products Demand Systems from a Combination of Micro and Macro Data: The New Car Market," *Journal of Political Economy* 112(1): 68–105. [doi:10.1086/379939](https://doi.org/10.1086/379939). 소비자 수준 마이크로 모멘트가 이질성 식별력을 어떻게 향상시키는지 입증; 현대 마케팅 응용 연구의 템플릿.

**토론 주제:** 확률계수를 실질적으로 식별하는 변량은 무엇이며, 약한 도구변수에 얼마나 취약한가?

### 4주 차 — 수요 추정에서의 식별과 도구변수 {#sec-io-week04}

**주제:** 차별화 제품 수요가 비모수적으로 식별하는 대상과 이를 제공하는 도구변수.

**세부 주제:** 가격 내생성; 비용 이동 요인, Hausman 도구변수, BLP 유형 도구변수; 수요의 비모수적 식별; 도구변수의 관련성 및 타당성.

**방법론:** 제외 제약; 도구변수 강도 검정; "연결된 대체재(connected substitutes)" 조건.

**핵심 문헌:**

- **[R]** Berry, S. & Haile, P. (2014), "Identification in Differentiated Products Markets Using Market Level Data," *Econometrica* 82(5): 1749–1797. [doi:10.3982/ECTA9027](https://doi.org/10.3982/ECTA9027). 차별화 제품 수요 및 공급의 비모수적 식별을 확립; BLP의 모수적 선택을 단순한 추정이 아닌 식별의 관점에서 재해석.

**토론 주제:** 표준 도구변수(경쟁사 특성, 비용 이동 요인)는 신뢰할 만한가, 그리고 이들은 비모수적으로 무엇을 식별하는가?

### 5주 차 — 추정 및 계산: GMM, NFP, MPEC {#sec-io-week05}

**주제:** BLP 추정량이 실제로 어떻게 계산되는지, 그리고 수치적 선택이 출판된 결과에 얼마나 큰 영향을 미치는가.

**세부 주제:** GMM 목적 함수와 가중치; 중첩 고정점(Nested Fixed-Point, NFP) 알고리즘; 대안으로서의 MPEC(제약 조건 하 최적화); 수치적 함정(내부 루프 허용오차, 국소 최적해); 최신 소프트웨어.

**방법론:** 축약 사상 코딩; MPEC vs. NFP; 최적 도구변수; 공급 측면 적률; PyBLP.

**핵심 문헌:**

- **[R]** Dubé, J.-P., Fox, J. T., & Su, C.-L. (2012), "Improving the Numerical Performance of Static and Dynamic Aggregate Discrete Choice Random Coefficients Demand Estimation," *Econometrica* 80(5): 2231–2267. [doi:10.3982/ecta8585](https://doi.org/10.3982/ecta8585). BLP 추정을 MPEC으로 재정식화하여 NFP 내부 루프 허용오차가 추정치를 왜곡할 수 있음을 입증; BLP 계산 관행을 근본적으로 변화시킴.
- **[R]** @conlon2020 — Conlon, C. & Gortmaker, J. (2020), "Best Practices for Differentiated Products Demand Estimation with PyBLP," *RAND Journal of Economics* 51(4): 1108–1161. [doi:10.1111/1756-2171.12352](https://doi.org/10.1111/1756-2171.12352). 현재의 계산 표준이자 대부분의 연구자가 사용하는 소프트웨어; 지난 20년간의 실무적 교훈을 집대성.

**토론 주제:** 수치적 선택(허용오차, 최적화 알고리즘, 초기값)이 출판된 BLP 결과에 얼마나 큰 영향을 미치는가?

### 6주 차 — 공급, 시장 행태, 마크업 {#sec-io-week06}

**주제:** 공급 측면 결합—한계비용과 마크업 복원, 그리고 기업의 경쟁 방식 검정.

**세부 주제:** 차별화 제품 하의 베르트랑-내시 가격 책정; 1계 조건으로부터 한계비용 복원; 시장 행태 검정(쿠르노 vs. 베르트랑 vs. 담합); 행태 모수의 식별.

**방법론:** 마크업/한계비용 도출을 위한 1계 조건 역산; 소유 구조 행렬(ownership matrices); 시장 행태 검정.

**핵심 문헌:**

- **[F]** Bresnahan, T. F. (1982), "The Oligopoly Solution Concept Is Identified," *Economics Letters* 10(1–2): 87–92. [doi:10.1016/0165-1765(82)90121-5](https://doi.org/10.1016/0165-1765(82)90121-5). 수요 곡선의 회전(rotation)이 행태 모수를 식별한다는 원초적 결과; "신 실증 산업조직론(New Empirical IO)"의 기초.
- **[F]** Nevo, A. (1998), "Identification of the Oligopoly Solution Concept in a Differentiated-Products Industry," *Economics Letters* 59(3): 391–395. [doi:10.1016/s0165-1765(98)00061-5](https://doi.org/10.1016/s0165-1765(98)00061-5). 행태 식별을 차별화된 제품으로 확장; Bresnahan에서 BLP 스타일 공급 모형으로 이어지는 가교.
- **[F]** Nevo, A. (2001), *Econometrica* 69(2): 307–342. [doi:10.1111/1468-0262.00194](https://doi.org/10.1111/1468-0262.00194). (재활용) 시리얼 시장의 마크업을 복원하고 이를 비용, 단일 제품 마크업, 포트폴리오 효과로 분해.

**토론 주제:** 시장 행태는 신뢰성 있게 검정될 수 있는가, 아니면 가정되어야 하는가? ("행태 검정 vs. 행태 보정" 문제)

### 7주 차 — 반사실적 분석 및 기업 결합 / 정책 시뮬레이션 {#sec-io-week07}

**주제:** 추정된 수요와 공급을 활용하여 합병, 신제품 도입, 정책 변화 하의 균형 재계산.

**세부 주제:** 소유 구조 변화(합병), 신제품 도입, 조세/규제 하에서의 균형 가격 재계산; 로짓/BLP로부터의 후생 및 소비자 잉여 도출; 비용 전가; 반사실적 분석에서 공급 측면 가정의 역할.

**방법론:** 합병 후 균형 해법; 보상변화(Compensating Variation) 계산; 반사실적 분석 결과의 행태 가정에 대한 민감도 분석.

**핵심 문헌:**

- **[F]** Nevo, A. (2000), *J. Econ. & Mgmt. Strategy* 9(4): 513–548. [doi:10.1162/105864000567954](https://doi.org/10.1162/105864000567954). (재활용) 추정된 수요와 1계 조건으로부터 도출되는 합병 시뮬레이션 메커니즘을 상세히 설명.
- **[F]** @petrin2002minivan — Petrin, A. (2002), "Quantifying the Benefits of New Products: The Case of the Minivan," *Journal of Political Economy* 110(4): 705–729. [doi:10.1086/340779](https://doi.org/10.1086/340779). "신제품의 가치"를 평가한 대표적 반사실적 연구; 마이크로 데이터가 후생 추정치를 어떻게 통제하는지 입증.

**토론 주제:** 반사실적 분석은 검증되지 않은 공급 측면 가정 및 표본 외 외삽에 얼마나 의존하는가?

### 8주 차 — 동적 수요: 내구재 및 저장재 {#sec-io-week08}

**주제:** 미래를 내다보는 소비자와 내구성 또는 비축 가능성을 무시할 때 발생하는 편향.

**세부 주제:** 미래 전망적 소비자; 내구재 문제(Coase)와 시간 간 가격 차별; 비축(stockpiling)과 저장 가능 재화; 동적 수요 추정.

**방법론:** 소비자 동적 계획법 해법; BLP 스타일 수요에 동학 통합; 상태 공간(state space) 관리.

**핵심 문헌:**

- **[R]** Gowrisankaran, G. & Rysman, M. (2012), "Dynamics of Consumer Demand for New Durable Goods," *Journal of Political Economy* 120(6): 1173–1219. [doi:10.1086/669540](https://doi.org/10.1086/669540). 내구재(디지털 캠코더)의 동적 수요 추정을 위한 핵심 프레임워크; 하락하는 가격과 미래를 내다보는 구매자.
- **[R]** Hendel, I. & Nevo, A. (2006), "Measuring the Implications of Sales and Consumer Inventory Behavior," *Econometrica* 74(6): 1637–1673. [doi:10.1111/j.1468-0262.2006.00721.x](https://doi.org/10.1111/j.1468-0262.2006.00721.x). 소비자의 재고 비축 행동을 무시하는 것이 수요 탄력성을 어떻게 왜곡하는지 입증; 저장재 연구의 고전.
- **[R]** Nair, H. (2007), "Intertemporal Price Discrimination with Forward-Looking Consumers: Application to the US Market for Console Video-Games," *Quantitative Marketing and Economics* 5(3): 239–292. [doi:10.1007/s11129-007-9026-4](https://doi.org/10.1007/s11129-007-9026-4). 마케팅 분야의 대표적 동적 수요 논문; 미래 전망적 수요를 최적 동적 가격 책정과 연결.

**토론 주제:** 동학을 과적합(overfitting)하지 않으면서 미래 가격/제품에 대한 기대를 어떻게 모델링할 것인가?

### 9주 차 — 동적 이산선택: Rust와 CCP {#sec-io-week09}

**주제:** 단일 주체 동적 계획법과 추정을 가능하게 하는 2단계 단축 기법.

**세부 주제:** 단일 주체 동적 계획법; 중첩 고정점(Rust) 추정량; 조건부 선택 확률(Hotz–Miller) 역산; 유한 의존성(finite dependence); 차원의 저주.

**방법론:** 가치 함수 반복(Value-function iteration); CCP 추정; 동적 계획법 시뮬레이션.

**핵심 문헌:**

- **[F]** Rust, J. (1987), "Optimal Replacement of GMC Bus Engines: An Empirical Model of Harold Zurcher," *Econometrica* 55(5): 999–1033. [doi:10.2307/1911259](https://doi.org/10.2307/1911259). 단일 주체 동적 이산선택 모형과 중첩 고정점 추정량의 기초를 놓은 논문.
- **[F]** Hotz, V. J. & Miller, R. A. (1993), "Conditional Choice Probabilities and the Estimation of Dynamic Models," *Review of Economic Studies* 60(3): 497–529. [doi:10.2307/2298122](https://doi.org/10.2307/2298122). 완전한 동적 계획법 풀이를 우회하는 CCP 역산; 모든 현대 2단계 동적 추정량의 토대.
- **[R]** Aguirregabiria, V. & Mira, P. (2010), "Dynamic Discrete Choice Structural Models: A Survey," *Journal of Econometrics* 156(1): 38–67. [doi:10.1016/j.jeconom.2009.09.007](https://doi.org/10.1016/j.jeconom.2009.09.007). NFP, CCP, 2단계 추정법을 종합한 표준 서베이 논문.

**토론 주제:** NFP(완전 해법) vs. CCP(2단계)—효율성 vs. 분석적 용이성 및 강건성.

### 10주 차 — 동적 게임: 진입, 퇴출, 투자 {#sec-io-week10}

**주제:** 전략적 상호작용이 존재하는 과점 게임으로 동적 이산선택 확장.

**세부 주제:** 마르코프 완전 균형(Markov-Perfect Equilibrium, MPE); Ericson–Pakes 프레임워크; 동적 게임을 위한 2단계 추정량; 다중 균형(multiplicity of equilibria) 문제.

**방법론:** 정책 함수 추정; 전방 시뮬레이션(forward simulation); 균형 다중성 처리.

**핵심 문헌:**

- **[R]** Bajari, P., Benkard, C. L., & Levin, J. (2007), "Estimating Dynamic Models of Imperfect Competition," *Econometrica* 75(5): 1331–1370. [doi:10.1111/j.1468-0262.2007.00796.x](https://doi.org/10.1111/j.1468-0262.2007.00796.x). 동적 과점 게임을 위한 일반 2단계(BBL) 추정량; 프런티어 핵심 방법론.
- **[R]** Pakes, A., Ostrovsky, M., & Berry, S. (2007), "Simple Estimators for the Parameters of Discrete Dynamic Games (with Entry/Exit Examples)," *RAND Journal of Economics* 38(2): 373–399. [doi:10.1111/j.1756-2171.2007.tb00073.x](https://doi.org/10.1111/j.1756-2171.2007.tb00073.x). 진입/퇴출 게임을 위한 다루기 쉬운 적률 기반 추정량; BBL과 함께 널리 교육됨.
- **[R]** Aguirregabiria, V. & Mira, P. (2007), "Sequential Estimation of Dynamic Discrete Games," *Econometrica* 75(1): 1–53. [doi:10.1111/j.1468-0262.2007.00731.x](https://doi.org/10.1111/j.1468-0262.2007.00731.x). 동적 게임을 위한 중첩 유사우도(Nested Pseudo-Likelihood, NPL) 추정량; 추정 툴킷의 세 번째 기둥.

**토론 주제:** 다중 균형이 존재하는 게임을 어떻게 추정할 것인가, 그리고 마르코프/MPE 가정은 얼마나 신뢰할 수 있는가?

### 11주 차 — 정태적 진입과 시장 구조 {#sec-io-week11}

**주제:** 가격과 수량이 관측되지 않을 때 진입 패턴 자체만으로 경쟁에 대해 밝혀낼 수 있는 것.

**세부 주제:** 현시선호 부등식으로서의 진입; 순차적/서열적 진입; 진입 임계값이 경쟁 및 고정비용에 대해 밝혀주는 것; 가격/수량 데이터 없는 시장 구조 분석.

**방법론:** 빈도/임계값 데이터로부터 진입 모형 추정; 부등식 기반 추론; 고정비용 식별.

**핵심 문헌:**

- **[F]** Bresnahan, T. F. & Reiss, P. C. (1991), "Entry and Competition in Concentrated Markets," *Journal of Political Economy* 99(5): 977–1009. [doi:10.1086/261786](https://doi.org/10.1086/261786). 진입 임계값 접근법의 기초: 시장이 지탱하는 기업 수가 경쟁 행태를 어떻게 드러내는가.
- **[F]** Bresnahan, T. F. & Reiss, P. C. (1990), "Entry in Monopoly Markets," *Review of Economic Studies* 57(4): 531–553. [doi:10.2307/2298085](https://doi.org/10.2307/2298085). 소규모 고립 시장에서의 진입 결정을 정형화한 자매 논문; 학생들이 주로 재현하는 실증 설정.

**토론 주제:** 가격과 수량이 관측되지 않을 때 진입 패턴만으로 경쟁에 대해 무엇을 식별할 수 있는가?

### 12주 차 — 경매 {#sec-io-week12}

**주제:** 관측된 입찰가로부터 입찰자의 잠재적 가치 평가 분포로의 구조적 역산.

**세부 주제:** 최고가 밀봉 경매와 균형 입찰 함수; 입찰가에서 가치 평가로의 구조적 역산; 비모수적 식별; 사적 가치 vs. 공통 가치; 위험 회피.

**방법론:** 입찰 함수 역산; 입찰 밀도의 커널 추정; 공통 가치 검정.

**핵심 문헌:**

- **[F]** Guerre, E., Perrigne, I., & Vuong, Q. (2000), "Optimal Nonparametric Estimation of First-Price Auctions," *Econometrica* 68(3): 525–574. [doi:10.1111/1468-0262.00123](https://doi.org/10.1111/1468-0262.00123). 관측된 입찰가로부터 가치 분포를 복원하는 GPV 2단계 비모수 추정량; 구조적 경매 연구의 표준.
- **[R]** Campo, S., Guerre, E., Perrigne, I., & Vuong, Q. (2011), "Semiparametric Estimation of First-Price Auctions with Risk-Averse Bidders," *Review of Economic Studies* 78(1): 112–147. [doi:10.1093/restud/rdq001](https://doi.org/10.1093/restud/rdq001). GPV를 위험 회피적 입찰자 및 선호 식별로 확장.

**토론 주제:** 사적 가치 vs. 공통 가치 구분과 입찰 데이터만으로 가능한 식별의 한계.

### 13주 차 — 양면 시장과 플랫폼 {#sec-io-week13}

**주제:** 간접 네트워크 효과와 두 고객 집단에 걸친 플랫폼 가격 책정의 구조적 추정.

**세부 주제:** 두 고객 집단 간 네트워크 효과; 플랫폼 가격 책정과 "시소(see-saw)" 원리; 수직적 통합과 배타성; 간접 네트워크 효과의 구조적 추정.

**방법론:** 교차 외부성 추정; 양측의 채택 모델링; 플랫폼 반사실적 분석.

**핵심 문헌:**

- **[F]** Rysman, M. (2004), "Competition Between Networks: A Study of the Market for Yellow Pages," *Review of Economic Studies* 71(2): 483–512. [doi:10.1111/0034-6527.00512](https://doi.org/10.1111/0034-6527.00512). 간접 네트워크 효과를 포함한 양면 시장의 기초적인 구조적 추정 연구.
- **[R]** Lee, R. S. (2013), "Vertical Integration and Exclusivity in Platform and Two-Sided Markets," *American Economic Review* 103(7): 2960–3000. [doi:10.1257/aer.103.7.2960](https://doi.org/10.1257/aer.103.7.2960). 독점 콘텐츠를 포함한 플랫폼 경쟁(비디오 게임 콘솔)의 구조적 모형; 현대 플랫폼 IO 연구의 템플릿.

**토론 주제:** 네트워크 효과와 미관측 품질의 식별 구분, 그리고 플랫폼 배타성의 후생 효과.

### 14주 차 — 소비자 탐색 및 고려; ML + 구조적 추정; 종합 {#sec-io-week14}

**주제:** 탐색 및 주의 부족으로 인한 제한된 수요, 그리고 머신러닝이 경제학적 구조를 보완하거나 대체하는 영역.

**세부 주제:** 순차적 vs. 동시적 탐색; 고려 집합 vs. 완전 정보 수요; 탐색/전환 비용; 고차원 수요·이질성·비정형 데이터를 위한 머신러닝; 구조적 vs. 디자인 기반 논쟁의 재검토.

**방법론:** 탐색 모형 추정; 고려 집합 추론; ML 예측치 및 이질성을 구조적 목적 함수에 통합.

**핵심 문헌:**

- **[R]** De los Santos, B., Hortaçsu, A., & Wildenbeest, M. R. (2012), "Testing Models of Consumer Search Using Data on Web Browsing and Purchasing Behavior," *American Economic Review* 102(6): 2955–2980. [doi:10.1257/aer.102.6.2955](https://doi.org/10.1257/aer.102.6.2955). 클릭스트림 데이터를 활용하여 순차적 탐색과 고정 표본 탐색을 판별; 실증 탐색 연구의 고전.
- **[R]** Honka, E. (2014), "Quantifying Search and Switching Costs in the US Auto Insurance Industry," *RAND Journal of Economics* 45(4): 847–884. [doi:10.1111/1756-2171.12073](https://doi.org/10.1111/1756-2171.12073). 탐색 비용과 전환 비용을 분리한 마케팅 표준 구조적 탐색-고려 모형.
- **[R]** Gentzkow, M., Kelly, B., & Taddy, M. (2019), "Text as Data," *Journal of Economic Literature* 57(3): 535–574. [doi:10.1257/jel.20181020](https://doi.org/10.1257/jel.20181020). 비정형 텍스트를 구조적/실증 연구에 도입하기 위한 표준 서베이.
- **[R]** Wager, S. & Athey, S. (2018), "Estimation and Inference of Heterogeneous Treatment Effects Using Random Forests," *Journal of the American Statistical Association* 113(523): 1228–1242. [doi:10.1080/01621459.2017.1319839](https://doi.org/10.1080/01621459.2017.1319839). 유연한 이질성을 위한 인과/일반화 포레스트; 수요 및 정책 분석에서 ML 기반 이질성 연구의 진입점.

**토론 주제:** "제한된" 수요를 설명하는 경쟁 가설로서의 탐색 vs. 선호 vs. 주의 부족; 그리고 ML이 구조를 보완하는 영역 vs. 대체하는 영역.

### 기초 vs. 최신 프런티어 한눈에 보기 {#sec-io-foundational-vs-frontier}

**기초 문헌 [F] — 모든 학생이 숙달해야 하는 정전(canon):** Berry 1994 (점유율 역산); BLP 1995 (확률계수); Nevo 2000/2001 (응용 BLP, 마크업, 합병 시뮬레이션); Bresnahan 1982 및 Nevo 1998 (시장 행태 식별); Rust 1987 (단일 주체 DDC) 및 Hotz–Miller 1993 (CCP); Bresnahan–Reiss 1990/1991 (진입); Guerre–Perrigne–Vuong 2000 (경매); Rysman 2004 (양면 시장); 그리고 교육 및 실무적 토대로서의 Nevo 2000 실무 가이드와 Petrin 2002 (반사실적 분석 / 신제품).

**최신 프런티어 [R] — 활발히 발전하고 논쟁 중인 방법론:** Berry–Haile 2014 (BLP가 식별하는 대상을 재해석한 비모수적 식별); 계산 기법의 발전에 따른 Dubé–Fox–Su 2012 (MPEC) 및 Conlon–Gortmaker 2020 (PyBLP 모범 사례); Bajari–Benkard–Levin 2007, Pakes–Ostrovsky–Berry 2007, Aguirregabiria–Mira 2007/2010 (동적 게임 및 2단계 추정); Gowrisankaran–Rysman 2012, Hendel–Nevo 2006, Nair 2007 (동적 수요); Lee 2013 (플랫폼, 번들링, 수직적 통합); De los Santos–Hortaçsu–Wildenbeest 2012 및 Honka 2014 (탐색/고려); 그리고 ML + 구조적 추정의 접점으로서의 Gentzkow–Kelly–Taddy 2019 및 Wager–Athey 2018 (텍스트 데이터 및 일반화 랜덤 포레스트).

### 본 리딩 맵의 확장 방향 {#sec-io-reading-map-expansion}

위의 커리큘럼은 연결고리가 없는 주제로 무분별하게 확장되기보다는 각 모듈 내에서 깊이를 더하도록 설계되었다. 정태적 분석에서 동적 분석으로 이어지는 '수요 → 공급/행태 → 반사실적 분석'의 척추 구조는 확고히 유지된다. 이를 확장할 수 있는 가장 생산적인 방향은 다음과 같다.

1. **수요 프런티어.** 소비자 수준 데이터를 활용한 마이크로 BLP와 최신 PyBLP 마이크로 모멘트 워크플로, 그리고 Berry–Haile에 기반한 비모수적 및 "특성에 대한 수요" 접근법 추가.
2. **시장 행태 검정의 르네상스.** 도구변수를 활용하여 기업의 시장 행태를 검정하는 2020년 이후의 문헌은 DOI가 확인되는 대로 별도의 하위 절(역사적 닻인 Bresnahan 1982와 결합)로 다룰 가치가 있음.
3. **대규모 동적 게임.** 대규모 상태 공간에 대한 적률 부등식 및 머신러닝 접근법, 그리고 동적 과점을 위한 강화학습 해법 추가.
4. **플랫폼 / 디지털 시장.** 플랫폼 IO 및 디지털 광고 경매 문헌(스폰서 검색, 광고 경매, 추천 시스템)이 성숙함에 따라 13주 차를 2주 과정으로 확대.
5. **탐색 및 주의 부족.** 고려 집합, 합리적 주의 부족(rational inattention), 풍부한 클릭스트림/CRM 데이터를 활용한 탐색에 관한 성장하는 마케팅 문헌 추적.
6. **ML + 구조적 추정.** 가장 빠르게 진화하는 모듈: 이중 머신러닝(Double ML), 인과 포레스트, 수요를 위한 딥러닝, 제품 속성 및 리뷰를 위한 LLM/텍스트 데이터, 그리고 유연한 예측과 경제학적 구조 결합에 관한 방법론적 논쟁.
7. **마케팅 특화 반사실적 분석.** 경영학적 반사실적 분석의 심화—동적 가격 책정, 광고 및 타겟팅, 제품 라인업 및 구색(assortment), CRM/개인화—각각을 추정된 구조적 모형과 연계.

여기에 새롭게 추가되는 모든 문헌은 수록 전에 Crossref에서 검증된 공식 버전 DOI를 갖추어야 하며, 완전히 새로운 전선을 열기보다는 기존 모듈에 연결되어야 한다.
