<!-- ====== Section from: 27-empirical-models.qmd ====== -->



# 경험적 모형 {#sec-empirical-models}

```{r setup, include=FALSE}
knitr::opts_chunk$set(warning = FALSE, message = FALSE)
```

앞선 장들에서는 브랜드 자산, 고객 가치, 광고 반응과 같은 구성개념들을 주로 기업의 전략적 관점에서 개발하였다. 본 장에서는 거래 로그, 클릭스트림, 고객 여정이 데이터로 주어졌을 때 실무 분석가가 활용하는 경험적 분석 기법들을 다룬다. 핵심적인 통합 질문은 **기여도 및 가치 할당(credit and value assignment)**에 관한 것이다. 즉, 고객이 여러 채널을 접하고, 여러 퍼널 단계를 거치며, 시간에 걸쳐 반복 구매를 진행했을 때, 실현된 성과 중 얼마만큼을 각 접점, 각 고객, 그리고 각 시점에 귀속시켜야 하는가? 이 질문에 적절히 답하는 것이 방어 가능한 마케팅 믹스 또는 예산 결정과 단순한 전시용 대시보드를 구분하는 기준이 된다.

여기서 다루는 모형들은 응용 확률론 및 게임 이론에 공통적인 이론적 기원을 두고 있으며, 공통적인 위험도 공유한다. 각 모형은 특정 구조적 가정을 부과하며, 이 가정이 위배될 경우 할당되는 기여도에 암묵적인 편향이 발생한다. 따라서 각 방법론을 직관과 함께 소개하고, 공식적 대상을 정의하며, 이를 식별하는 추정량과 가정을 제시하고, 이와 못지않게 중요한 식별 실패 조건들을 명시한다. 본 장은 다섯 가지 경험적 모형군을 차례로 다룬다. **기여도 모형**(@sec-attribution)은 협조적 게임 이론과 마르코프 연쇄 기법을 사용하여 마케팅 채널 간 전환 기여도를 배분한다. **판매 퍼널 모형**(@sec-sales-funnel)은 기여도를 구매 과정의 단계들에 할당하고 잠재 고객이 이탈하는 지점을 시각화한다. **최신성-빈도-구매금액(RFM) 점수화**(@sec-rfm)는 거래 이력을 행동 요약 지표로 압축한다. **고객 세분화**(@sec-segmentation)는 RFM을 바탕으로 고객을 관리상 실행 가능한 집단으로 분류하고 이들의 생애주기를 추적한다. 마지막으로, **장바구니 및 순서 분석**(@sec-basket)과 **지리인구통계학적 분류**(@sec-geodemographic)는 고객이 무엇을 함께 구매하고, 어떤 순서로 구매하며, 어디에 거주하는지를 모형화한다. 모든 방법론은 재현 가능하도록 시드가 설정된 R 코드로 구현된다.

## 기여도 모형 {#sec-attribution}

고객이 디스플레이 광고, 유료 검색 클릭, 이메일, 직접 방문과 같은 일련의 노출을 거친 후 전환할 때, 기업은 단 하나의 결과만을 관측하지만 원인 후보는 다수 존재한다. **기여도(Attribution)** 산정은 해당 결과를 이끌어낸 선행 접점들에 성과의 공로를 분배하는 문제이다. 귀속된 기여도에 비례하여 채널별 예산이 재배분되므로, 편향된 기여도 규칙은 기계적으로 자원을 잘못 배분하게 만든다.

가장 단순한 해결책은 경로 내의 단일 위치에 모든 기여도를 부여하는 **휴리스틱(heuristic)** 규칙이다. **최초 접점(First-touch)** 기여도는 여정을 시작한 채널에 기여도를 부여하고, **최종 접점(Last-touch)** 기여도는 전환 직전에 위치한 채널에 기여도를 부여하며, **선형(Linear-touch)** 기여도는 모든 접점에 공로를 균등하게 분배한다. 이러한 규칙들은 투명하고 별도의 추정이 필요하지 않지만, 순서상의 위치가 기여의 충분통계량이라는 방어 불가능한 인과적 가정을 내포한다. 오랫동안 업계 기본값으로 사용되어 온 최종 접점 기여도는 다른 채널들이 창출한 수요를 거두어들이는 하위 퍼널 채널(브랜드 검색, 리타게팅)에 체계적으로 과도한 기여도를 부여한다. 아래에서 설명하는 두 가지 모형 기반 대안—샤플리 값(Shapley value)과 마르코프 제거 효과(Markov removal effect)—은 위치 기반 휴리스틱을 한계 기여도라는 원칙적 개념으로 대체한다. @fig-attribution-taxonomy 는 이 두 모형군을 정리하여, 위치 기반 휴리스틱과 한계 기여도를 추정하는 모형 기반 규칙을 비교하여 보여준다.

```{mermaid}
%%| label: fig-attribution-taxonomy
%%| fig-cap: "두 가지 기여도 규칙 체계. 휴리스틱 규칙은 경로 내 위치에 따라 기여도를 할당하며, 모형 기반 규칙은 협조적 게임 이론(샤플리)이나 여정의 마르코프 모형(제거 효과)을 통해 추정된 한계 기여도에 따라 기여도를 할당한다."
flowchart TD
    A["전환 경로:<br/>순서화된 접점들"] --> B{"기여도 규칙"}
    B --> C["휴리스틱"]
    B --> D["모형 기반"]
    C --> C1["최초 접점"]
    C --> C2["최종 접점"]
    C --> C3["선형 접점"]
    D --> D1["샤플리 값<br/>협조적 게임 이론"]
    D --> D2["마르코프 제거 효과<br/>흡수 연쇄"]
    D1 --> E["채널 기여도 배분"]
    D2 --> E
    C1 --> E
    C2 --> E
    C3 --> E
```

### 샤플리 값 {#sec-shapley}

샤플리 값(Shapley value)은 협조적 게임 이론의 해 개념(solution concept)을 기여도 산정에 도입한 것이다 [@Zhao_2018]. 각 마케팅 채널을 **플레이어(player)**로, 전환을 함께 행동하는 채널들의 연합이 거둔 **보수(payoff)**로 간주한다. "채널 $i$는 얼마만큼의 기여도를 받아야 하는가?"라는 질문은 "채널들이 연합에 참여할 수 있는 모든 가능한 순서에 대해 계산했을 때, 채널 $i$가 보수에 기여하는 평균 한계 기여도는 얼마인가?"라는 질문으로 변환된다.

엄밀하게 정의하면, 채널의 집합을 $N = \{1, \dots, n\}$이라 하고, 각 연합 $S \subseteq N$에 대해 정확히 $S$에 속한 채널들만이 존재할 때 실현되는 전환수(또는 전환 가치)를 부여하는 **특성 함수(characteristic function)**를 $v: 2^{N} \to \mathbb{R}$이라 하자. 자신을 포함하지 않는 연합 $S$에 대한 채널 $i$의 한계 기여도는 $v(S \cup \{i\}) - v(S)$이다. **샤플리 값**은 플레이어들의 모든 $n!$가지 순열에 대해 이 한계 기여도를 평균한 값이다:

$$
\phi_i(v) = \sum_{S \subseteq N \setminus \{i\}}
\frac{|S|!\,\bigl(n - |S| - 1\bigr)!}{n!}
\bigl[v(S \cup \{i\}) - v(S)\bigr].
$$ {#eq-shapley}

@eq-shapley 의 조합론적 가중치는 연합 $S$가 형성된 직후에 채널 $i$가 합류하는 순열의 수를 계산한다. 샤플리 값은 공정한 기여도 배분 체계가 마땅히 따라야 할 네 가지 공리를 만족하는 **유일한(unique)** 배분 방식이다: **효율성(efficiency)**(기여도의 합은 총 보수와 같음, $\sum_i \phi_i = v(N)$), **대칭성(symmetry)**(동일한 한계 기여도를 갖는 두 채널은 동일한 기여도를 받음), **더미 플레이어(null-player)** 속성(어떤 연합의 보수도 변화시키지 못하는 채널은 0을 받음), **가법성(additivity)**(독립적인 게임들에 걸쳐 기여도는 보수에 대해 선형적임). 이러한 공리적 유일성이 샤플리 값을 단순 휴리스틱 규칙과 차별화하는 점이다. 이는 수많은 배분 방식 중 하나가 아니라, 이러한 공정성 요건들과 양립 가능한 유일한 해이다.

마케팅 문제에서 강조해야 할 두 가지 채널 고유의 특성이 있다. 첫째, 특성 함수는 각 채널의 **한계 기여도**를 인코딩한다. 둘째, 순서에 대한 평균화는 **채널들이 연합에 참여하는 순서**—고객 여정의 경험적 대응물—를 인코딩한다. @Zhao_2018 의 순서화된 샤플리(ordered Shapley) 확장은 경로를 순서 없는 집합으로 다루는 대신 접점의 순서 정보를 보존하며, 이는 동일한 채널들이 서로 다른 순서로 나타날 때 전환율이 달라지는 경우 매우 중요하다.

::: {.callout-note}

## 샤플리 값이 한계에 부딪히는 경우

실무에서는 세 가지 실패 양상이 반복적으로 나타난다. **계산적 부담**: @eq-shapley 는 $2^{n}$개의 연합과 암묵적으로 $n!$개의 순열에 대해 합산하므로, 수십 개 이상의 채널에 대해서는 정확한 계산이 불가능하며 순열의 몬테카를로 샘플링을 통해 근사해야 한다. **연합적 완전성(Coalitional completeness)**: 효율성 공리로 인해 모든 기여도가 **관측된** 채널들 사이에 강제로 분배된다. 만약 관련된 채널이 측정되지 않았다면(오프라인 구전, 경쟁사의 행동 등), 그 기여도는 관측된 채널들로 암묵적으로 재분배되어 모든 추정치에 편향이 발생한다. **참값의 부재(No ground truth)**: 전환은 고객당 단 한 번만 관측되므로 배분 결과를 검증할 수 있는 별도의 평가용 결과(held-out outcome)가 존재하지 않는다. 따라서 여러 기여도 모형 간의 비교는 본질적으로 어려우며, 예측 정확도보다는 표면적 타당성(face validity)에 의존하게 된다.

:::

`GameTheory` 패키지는 기여도 파이프라인 구축에 필요한 특성 함수 및 샤플리 값 계산 알고리즘과 같은 협조적 게임 기초 기능을 제공한다.

```{r}
library("GameTheory")
```

실무 환경에서 특성 함수 $v(S)$는 관측된 경로 로그로부터 추정된다. 즉, 각 연합 $S$에 대해 여정에서 정확히(또는 최소한) $S$의 채널들을 경험한 고객들 사이의 전환수를 집계한다. 소수의 고객만이 경험하는 채널 조합인 희소 연합(sparse coalitions)은 신뢰성에 실질적인 제약을 가하는데, 이는 관측되지 않은 $S$에 대한 $v(S)$를 대치(imputation)하거나 평활화해야 하기 때문이다.

### 마르코프 연쇄 기여도 {#sec-markov-attribution}

마르코프 연쇄 접근법은 고객 여정을 방향성 가중 그래프로 모형화한다. 각 노드는 마케팅 채널 또는 흡수 상태(전환 성공 또는 이탈/실패)를 나타내며, 각 엣지 가중치는 두 접점 사이를 이동하는 조건부 확률을 나타낸다. 그래프에서 특정 채널이 삭제되었을 때 전환 확률이 얼마나 감소하는지를 계산하여 해당 채널의 기여도를 부여하는데, 이를 **제거 효과(removal effect)**라고 한다. 이 구조의 매력은 여정에 대한 단일하고 내부적으로 일관된 모형을 산출하며, 이 모형으로부터 기여도, 기대 지속 기간, 반사실적 시나리오를 모두 도출할 수 있다는 점이다.

마르코프 연쇄는 세 가지 요소로 정의된다: 과정이 위치할 수 있는 모든 상태들의 집합인 **상태 공간(state space)**(여기서는 채널들과 흡수 전환 노드 및 이탈 노드), 각 상태에서 다른 상태로 이동할 확률을 나타내는 **전이 연산자(transition operator)**, 그리고 시작 시점에 각 상태에 위치할 확률인 **초기 상태 분포(current-state distribution)**이다. 핵심적인 제한 조건은 **마르코프 성질(Markov property)**이다. 즉, 다음 상태는 전체 이력이 아닌 오직 현재 상태에만 의존한다. 전이 확률은 다음 조건을 만족한다:

$$
w_{ij} = P\bigl(X_t = s_j \mid X_{t-1} = s_i\bigr),
\qquad 0 \le w_{ij} \le 1,
\qquad \sum_{j=1}^{N} w_{ij} = 1 \;\; \forall i.
$$ {#eq-markov-transition}

@eq-markov-transition 의 세 조건은 각각 $w_{ij}$가 현재 상태 $s_i$가 주어졌을 때 상태 $s_j$로 이동할 조건부 확률이라는 점, 각 확률이 $[0,1]$ 범위에 속하는 진정한 확률이라는 점, 그리고 어떤 상태에서든 과정은 반드시 *어딘가로*(자기 자신으로 되돌아가거나 흡수 상태로 가는 것을 포함하여) 이동해야 하므로 전이 행렬의 행 합이 1이어야 함을 의미한다.

채널이 획득하는 기여도는 해당 채널의 **제거 효과(removal effect)**이다. 전체 전이 행렬 하에서 `(start)` 노드에서 시작한 무작위 보행이 최종적으로 `(conversion)`에 흡수될 확률을 $\pi$라고 하자. 채널 $i$를 삭제한다는 것은 $i$를 거쳐갔을 모든 경로를 `(null)` 흡수 상태로 직접 우회시키는 것을 의미한다. 이렇게 수정된 연쇄의 전환 확률을 $\pi_{-i}$라 하자. 채널 $i$의 제거 효과는 전환 확률의 상대적 감소분으로 정의된다:

$$
\text{RE}_i = \frac{\pi - \pi_{-i}}{\pi},
$$ {#eq-removal-effect}

귀속 전환수는 제거 효과들의 합이 1이 되도록 정규화한 후 총 전환수를 곱하여 계산한다. 따라서 제거 효과는 일종의 반사실적 질문에 대한 답이다. 즉, "이 채널이 사라진다면 우리는 전체 전환 중 몇 퍼센트를 잃게 되는가?"라는 질문에 답한다.

#### 연쇄의 차수 {#sec-markov-order}

연쇄의 **차수(order)**는 다음 전이를 조건화하는 과거 이력의 길이를 제어하며, 차수의 선택은 편향과 분산 간의 상충관계를 수반한다.

| 차수 | 기억 범위 | 다음 상태에 대한 조건부 정보 집합 |
|------:|:-------|:------------------------------------|
| 0 | 없음 | 임의의 상태에 진입할 무조건부 확률 |
| 1 | 현재 상태만 | 현재 위치한 상태 (*무기억성*) |
| 2 | 직전 1개 상태 | 직전에 거쳐온 상태 및 현재 상태 |
| 3 | 직전 2개 상태 | 직전 2개 상태 및 현재 상태 |
| 4 | 직전 3개 상태 | 직전 3개 상태 및 현재 상태 |

: 마르코프 연쇄의 차수와 조건화되는 과거 이력. 1차("무기억성") 연쇄가 표준적으로 사용되며, 다음 상태의 확률은 오직 현재 상태에만 의존한다. {#tbl-markov-order}

1차 연쇄는 *무기억성(memory-free)*을 지닌다. 즉, @tbl-markov-order 에 나타난 바와 같이 다음 상태에 도달할 확률은 현재 점유하고 있는 상태에만 의존한다. 고차 연쇄는 순서 의존성을 포착할 수 있으나(동일한 채널이라도 선행 접점에 따라 전환율이 다를 수 있음), 추정해야 할 전이 확률의 수가 조합론적으로 폭증하고 데이터가 극도로 희소해지는 대가를 치러야 한다. 아래에서 실증하듯이, **1차** 연쇄에서는 연속적으로 중복된 채널이 전이 행렬과 기여도 결과를 전혀 바꾸지 않으므로 연속 중복을 하나로 합치는 실무적 관행이 정당화된다. 그러나 2차 이상의 연쇄에서는 이러한 불변성이 더 이상 성립하지 않는다.

관련 용어들이 전반에 걸쳐 반복된다: 각 노드는 **전이 상태(transition state)**, 두 채널 사이를 이동할 확률은 **전이 확률(transition probability)**, 그리고 노드를 가상으로 삭제했을 때의 효과를 **제거 효과(removal effect)**라고 부른다.

#### 적용 예시: 휴리스틱 모형과 마르코프 모형의 비교 {#sec-markov-example-1}

첫 번째 적용 예시에서는 Analytics Vidhya에서 소개된 구현 방식을 따라, 채널 기여도 데이터셋을 바탕으로 휴리스틱 규칙들과 1차 마르코프 모형을 비교한다. 원시 데이터는 각 고객의 경로를 일련의 채널 식별자로 기록하며, 1~19는 마케팅 채널, 20은 기기 선택, 21은 최종 구매, 22는 미결정 고객을 나타낸다.

```{r}
# 라이브러리 불러오기
library("ChannelAttribution")
library("ggplot2")
library("reshape")
library("dplyr")
library("plyr")
library("reshape2")
library("plotly")

# R로 데이터 불러오기
channel = read.csv("images/Channel_attribution.csv", header = T) %>%
    select(-c(Output))
head(channel, n = 2)
```

전처리 단계에서는 고객별로 구분 기호로 연결된 단일 경로 문자열을 재구성하고, 구매 코드 21이 나타나는 위치에 전환을 표시한 후, 구매 시점에서 경로를 잘라내어 전환 이후의 상태로 기여도가 누출되지 않도록 한다.

```{r}
for (row in 1:nrow(channel)){
    if (21 %in% channel[row,]){
        channel$convert = 1
    }
}

column = colnames(channel)
channel$path = do.call(paste, c(channel, sep = " > "))
head(channel$path)
```

```{r}
for(row in 1:nrow(channel)){
  channel$path[row] = strsplit(channel$path[row], " > 21")[[1]][1]
}
channel_fin = channel[,c(22,21)]
channel_fin = ddply(channel_fin,~path,summarise, conversion= sum(convert))
head(channel_fin)

Data = channel_fin
head(Data)
```

휴리스틱 모형들은 위치에 따라 기여도를 배분한다. 최초 접점은 경로의 시작 채널에, 최종 접점은 마무리 채널에 기여도를 부여하고, 선형 접점은 기여도를 균등하게 나눈다. 이 세 가지 위치 기반 기준선은 마르코프 모형의 성과를 평가하는 비교 대상이 된다.

```{r}
H <- heuristic_models(Data, 'path', 'conversion', var_value='conversion')
H
```

1차 마르코프 모형은 관측된 경로로부터 전이 행렬을 추정하고 @eq-removal-effect 를 통해 제거 효과를 계산한다.

```{r}
M <- markov_model(Data, 'path', 'conversion', var_value='conversion', order = 1)
M
```

채널명을 기준으로 휴리스틱 및 마르코프 결과를 병합하여 네 가지 배분 방식을 나란히 정렬한다.

```{r}
# "channel_name" 열을 기준으로 두 데이터 프레임을 병합
R <- merge(H, M, by='channel_name')

# 필요한 열만 선택
R1 <- R[, (colnames(R) %in% c('channel_name', 'first_touch_conversions', 'last_touch_conversions', 'linear_touch_conversions', 'total_conversion'))]

# ggplot2에서 결과를 시각화할 수 있도록 데이터 프레임 변환 (melt)
R1 <- melt(R1, id='channel_name')
```

```{r}
#| label: fig-markov-heuristic-conversions
#| fig-cap: "최초 접점, 최종 접점, 선형 접점 및 1차 마르코프 규칙 하에서 각 채널에 귀속된 총 전환수. 마르코프 막대와 위치 기반 막대 간의 괴리는 휴리스틱이 체계적으로 잘못 평가하는 채널의 위치를 명확히 보여준다."
# 총 전환수 시각화
ggplot(R1, aes(channel_name, value, fill = variable)) +
  geom_bar(stat='identity', position='dodge') +
  ggtitle('TOTAL CONVERSIONS') +
  theme(axis.title.x = element_text(vjust = -2)) +
  theme(axis.title.y = element_text(vjust = +2)) +
  theme(title = element_text(size = 16)) +
  theme(plot.title=element_text(size = 20)) +
  ylab("")
```

@fig-markov-heuristic-conversions 에서 마르코프 막대가 최종 접점 막대보다 훨씬 높게 나타나는 채널은 최종 접점 기여도 산정 방식이 무시했을 **보조(assist)** 채널이며, 반대로 낮게 나타나는 채널은 최종 접점 방식이 과대평가한 **클로저(closer)** 채널이다.

#### 적용 예시: 전이 행렬과 모형 비교 {#sec-markov-example-2}

Sergey Bryl'의 방식을 따른 두 번째 예시에서는 현실적인 여정 로그를 시뮬레이션하고, 연쇄를 흡수 연쇄로 만드는 `(start)`, `(conversion)`, `(null)` 상태들과 함께 전이 행렬을 직접 확인한다. 첫 번째 블록에서는 `markov_model()` 함수가 요구하는 데이터 구조(경로 문자열, 전환 여부 플래그, 비전환 플래그)를 설명하기 위해 3개 채널로 구성된 최소 예시를 생성하고, 여정 그래프를 시각화하는 데 필요한 원시 전이 행렬과 더미 흡수 상태들을 추출한다.

```{r, eval=FALSE}
library(dplyr)
library(reshape2)
library(ggplot2)
library(ggthemes)
library(ggrepel)
library(RColorBrewer)
library(ChannelAttribution)
library(markovchain)

##### 간단한 예시 #####
# 데이터 샘플 생성
df1 <- data.frame(path = c('c1 > c2 > c3', 'c1', 'c2 > c3'), conv = c(1, 0, 0), conv_null = c(0, 1, 1))

# 모형 계산
mod1 <- markov_model(df1,
                    var_path = 'path',
                    var_conv = 'conv',
                    var_null = 'conv_null',
                    out_more = TRUE)

# 기여도 결과 추출
df_res1 <- mod1$result

# 전이 행렬 추출
df_trans1 <- mod1$transition_matrix
df_trans1 <- dcast(df_trans1, channel_from ~ channel_to, value.var = 'transition_probability')

### 마르코프 그래프 시각화 ###
df_trans <- mod1$transition_matrix

# 그래프 시각화를 위한 더미 추가
df_dummy <- data.frame(channel_from = c('(start)', '(conversion)', '(null)'),
                       channel_to = c('(start)', '(conversion)', '(null)'),
                       transition_probability = c(0, 1, 1))
df_trans <- rbind(df_trans, df_dummy)

# 채널 순서 지정
df_trans$channel_from <- factor(df_trans$channel_from,levels = c('(start)','(conversion)', '(null)', 'c1', 'c2', 'c3'))
df_trans$channel_to <- factor(df_trans$channel_to,levels = c('(start)', '(conversion)', '(null)', 'c1', 'c2', 'c3'))
df_trans <- dcast(df_trans, channel_from ~ channel_to, value.var ='transition_probability')

# markovchain 객체 생성
trans_matrix <- matrix(data = as.matrix(df_trans[, -1]),nrow = nrow(df_trans[, -1]), ncol = ncol(df_trans[, -1]),dimnames = list(c(as.character(df_trans[,1])),c(colnames(df_trans[, -1]))))
trans_matrix[is.na(trans_matrix)] <- 0
```

다음 블록은 최대 1,000명의 고객에 걸쳐 10개 채널에서 5,000건의 접점을 시뮬레이션하고, 이를 고객별 경로로 집계한 후, 수동으로 계산된 최초 및 최종 접점 기준선과 함께 마르코프 모형을 적합한다.

```{r}
# 현실적 데이터 시뮬레이션
set.seed(354)
df2 <- data.frame(client_id = sample(c(1:1000), 5000, replace = TRUE),
                  date = sample(c(1:32), 5000, replace = TRUE),
                  channel = sample(c(0:9), 5000, replace = TRUE,
                                   prob = c(0.1, 0.15, 0.05, 0.07, 0.11, 0.07, 0.13, 0.1, 0.06, 0.16)))
df2$date <- as.Date(df2$date, origin = "2015-01-01")
df2$channel <- paste0('channel_', df2$channel)

# 각 고객의 경로로 채널 집계
df2 <- df2 %>%
        arrange(client_id, date) %>%
        group_by(client_id) %>%
        summarise(path = paste(channel, collapse = ' > '),
                  # 모든 경로가 전환으로 완료되었다고 가정
                  conv = 1,
                  conv_null = 0) %>%
        ungroup()

# 모형 계산 (마르코프 및 휴리스틱)
mod2 <- markov_model(df2,
                     var_path = 'path',
                     var_conv = 'conv',
                     var_null = 'conv_null',
                     out_more = TRUE)

# 수동 계산을 통한 휴리스틱 모형 산출
df_hm <- df2 %>%
        mutate(channel_name_ft = sub('>.*', '', path),
               channel_name_ft = sub(' ', '', channel_name_ft),
               channel_name_lt = sub('.*>', '', path),
               channel_name_lt = sub(' ', '', channel_name_lt))
# 최초 접점 전환
df_ft <- df_hm %>%
        group_by(channel_name_ft) %>%
        summarise(first_touch_conversions = sum(conv)) %>%
        ungroup()
# 최종 접점 전환
df_lt <- df_hm %>%
        group_by(channel_name_lt) %>%
        summarise(last_touch_conversions = sum(conv)) %>%
        ungroup()

h_mod2 <- merge(df_ft, df_lt, by.x = 'channel_name_ft', by.y = 'channel_name_lt')

# 모든 모형 병합
all_models <- merge(h_mod2, mod2$result, by.x = 'channel_name_ft', by.y = 'channel_name')
colnames(all_models)[c(1, 4)] <- c('channel_name', 'attrib_model_conversions')
```

전이 행렬 히트맵은 추정된 $w_{ij}$를 색상 격자로 표현하여 주요 여정 경로와 전환 직전에 가장 자주 나타나는 채널을 시각적으로 파악할 수 있게 한다.

```{r}
#| label: fig-transition-heatmap
#| fig-cap: "추정된 1차 전이 행렬의 히트맵. 각 셀은 행 채널에서 열 채널로 이동할 확률을 나타내며, 밝은 셀은 여정 그래프에서 가장 통행량이 많은 엣지를 보여준다."
library("RColorBrewer")
library("ggthemes")
library("ggrepel")
############## 시각화 ##############
# 현실적 데이터의 전이 행렬 히트맵
df_plot_trans <- mod2$transition_matrix

cols <- c("#e7f0fa", "#c9e2f6", "#95cbee", "#0099dc", "#4ab04a", "#ffd73e", "#eec73a",
          "#e29421", "#e29421", "#f05336", "#ce472e")
t <- max(df_plot_trans$transition_probability)

ggplot(df_plot_trans, aes(y = channel_from, x = channel_to, fill = transition_probability)) +
        theme_minimal() +
        geom_tile(colour = "white", width = .9, height = .9) +
        scale_fill_gradientn(colours = cols, limits = c(0, t),
                             breaks = seq(0, t, by = t/4),
                             labels = c("0", round(t/4*1, 2), round(t/4*2, 2), round(t/4*3, 2), round(t/4*4, 2)),
                             guide = guide_colourbar(ticks = T, nbin = 50, barheight = .5, label = T, barwidth = 10)) +
        geom_text(aes(label = round(transition_probability, 2)), fontface = "bold", size = 4) +
        theme(legend.position = 'bottom',
              legend.direction = "horizontal",
              panel.grid.major = element_blank(),
              panel.grid.minor = element_blank(),
              plot.title = element_text(size = 20, face = "bold", vjust = 2, color = 'black', lineheight = 0.8),
              axis.title.x = element_text(size = 24, face = "bold"),
              axis.title.y = element_text(size = 24, face = "bold"),
              axis.text.y = element_text(size = 8, face = "bold", color = 'black'),
              axis.text.x = element_text(size = 8, angle = 90, hjust = 0.5, vjust = 0.5, face = "plain")) +
        ggtitle("Transition matrix heatmap")

# 모형 비교 플롯
all_mod_plot <- reshape2::melt(all_models, id.vars = 'channel_name', variable.name = 'conv_type')
all_mod_plot$value <- round(all_mod_plot$value)
# 기울기 차트 (Slope chart)
pal <- colorRampPalette(brewer.pal(10, "Set1"))
ggplot(all_mod_plot, aes(x = conv_type, y = value, group = channel_name)) +
        theme_solarized(base_size = 18, base_family = "", light = TRUE) +
        scale_color_manual(values = pal(10)) +
        scale_fill_manual(values = pal(10)) +
        geom_line(aes(color = channel_name), size = 2.5, alpha = 0.8) +
        geom_point(aes(color = channel_name), size = 5) +
        geom_label_repel(aes(label = paste0(channel_name, ': ', value), fill = factor(channel_name)),
                         alpha = 0.7,
                         fontface = 'bold', color = 'white', size = 5,
                         box.padding = unit(0.25, 'lines'), point.padding = unit(0.5, 'lines'),
                         max.iter = 100) +
        theme(legend.position = 'none',
              legend.title = element_text(size = 16, color = 'black'),
              legend.text = element_text(size = 16, vjust = 2, color = 'black'),
              plot.title = element_text(size = 20, face = "bold", vjust = 2, color = 'black', lineheight = 0.8),
              axis.title.x = element_text(size = 24, face = "bold"),
              axis.title.y = element_text(size = 16, face = "bold"),
              axis.text.x = element_text(size = 16, face = "bold", color = 'black'),
              axis.text.y = element_blank(),
              axis.ticks.x = element_blank(),
              axis.ticks.y = element_blank(),
              panel.border = element_blank(),
              panel.grid.major = element_line(colour = "grey", linetype = "dotted"),
              panel.grid.minor = element_blank(),
              strip.text = element_text(size = 16, hjust = 0.5, vjust = 0.5, face = "bold", color = 'black'),
              strip.background = element_rect(fill = "#f0b35f")) +
        labs(x = 'Model', y = 'Conversions') +
        ggtitle('Models comparison') +
        guides(colour = guide_legend(override.aes = list(size = 4)))
```

위의 기울기 차트(slope chart)는 네 가지 규칙에 걸쳐 각 채널에 할당된 전환수를 연결한다. 선의 기울기가 가파르게 교차하는 채널일수록 기여도 산정 방식에 따라 순위가 크게 달라지는 채널이며, 따라서 모형 선택이 실질적인 예산 배분에 결정적인 영향을 미치는 채널이다.

#### 마르코프 기여도의 실무적 개선 기법 {#sec-markov-refinements}

실무 기여도 파이프라인은 교과서적인 마르코프 연쇄가 간과하는 여러 복잡한 문제들을 다루어야 한다. 이어지는 개선 기법들(마찬가지로 Bryl'의 연구에 기반함)은 여정 단계화, 결측 데이터, 단일 채널 경로, 연쇄 차수, 비전환 경로, 그리고 여정 지속 기간 문제를 다룬다. 먼저 20,000명의 고객과 8개 채널에 걸친 80,000개의 접점 로그를 시뮬레이션한다. 전환은 확률적으로 발생하며, 결측치 처리 로직을 점검하기 위해 하나의 채널을 의도적으로 결측 처리한다.

```{r}
library(tidyverse)
library(reshape2)
library(ggthemes)
library(ggrepel)
library(RColorBrewer)
library(ChannelAttribution)
library(visNetwork)
library(expm)
library(stringr)
library(purrr)
library(purrrlyr)

##### 현실적 데이터 시뮬레이션 #####
set.seed(454)
df_raw <- data.frame(customer_id = paste0('id', sample(c(1:20000), replace = TRUE)), date = as.Date(rbeta(80000, 0.7, 10) * 100, origin = "2016-01-01"), channel = paste0('channel_', sample(c(0:7), 80000, replace = TRUE, prob = c(0.2, 0.12, 0.03, 0.07, 0.15, 0.25, 0.1, 0.08))) ) %>%
        group_by(customer_id) %>%
        mutate(conversion = sample(c(0, 1), n(), prob = c(0.975, 0.025), replace = TRUE)) %>%
        ungroup() %>%
        dmap_at(c(1, 3), as.character) %>%
        arrange(customer_id, date)

df_raw <- df_raw %>%
        mutate(channel = ifelse(channel == 'channel_2', NA, channel))
head(df_raw, n = 2)
```

**여정 단계화(Journey staging).** 고객은 각 전환 이후 퍼널 내에서 서로 다른 위치를 차지한다. 첫 구매자의 경로는 열 번째 구매자의 경로와 전혀 다르며, 열 번째 구매자는 랜딩 페이지에서 시작하지 않을 가능성이 높다. 따라서 분석가는 각 고객의 이력을 과거 누적 전환수를 기준으로 분할된 별도의 **경로(paths)**로 나누고, 각 단계를 별도로 모형화할 수 있다. 일련 경로 번호는 전환 플래그의 지연된 누적 합(lagged cumulative sum)으로 계산된다.

```{r}
##### 경로 분할 #####
df_paths <- df_raw %>%
        group_by(customer_id) %>%
        mutate(path_no = ifelse(is.na(lag(cumsum(conversion))), 0, lag(cumsum(conversion))) + 1) %>% # 전환 이진 표시의 지연 누적 합을 사용하여 경로의 일련 번호 추가
        ungroup()
head(df_paths)
```

```{r}
df_paths_1 <- df_paths %>%
        filter(path_no == 1) %>%
        select(-path_no)
```

**결측 채널 및 비기여 채널.** 채널이 기록되지 않았거나, 기업이 특정 접점(예: 기존 구매 의도만을 반영하는 직접 방문)에 기여도를 부여하지 않기로 결정할 수 있다. 두 가지 해결책이 있다. 해당 접점을 삭제하거나, 경로 내 직전 채널로 대치하는 것이다. 여기서 유용한 불변성이 중복값 처리를 정당화한다: **1차 연쇄에서 연속된 중복 채널은 전이 행렬을 변경하지 않으므로**, 결측 채널을 직전 채널로 대체해도 1차 기여도 결과는 영향을 받지 않는다. 아래 코드는 결측값을 제거한 후, 지정된 직접 채널(`channel_6`)을 직전 접점으로 대체하며, 해당 채널이 경로의 시작인 경우에는 삭제한다.

```{r}
##### 일부 채널 대체 #####
df_path_1_clean <- df_paths_1 %>%
        # 결측값 제거
        filter(!is.na(channel)) %>%

        # 경로 내 채널 순서 추가
        group_by(customer_id) %>%
        mutate(ord = c(1:n()),
               is_non_direct = ifelse(channel == 'channel_6', 0, 1),
               is_non_direct_cum = cumsum(is_non_direct)) %>%

        # 직접 방문(channel_6)이 경로의 첫 번째인 경우 제거
        filter(is_non_direct_cum != 0) %>%

        # 직접 방문(channel_6)을 이전 접점으로 대체
        mutate(channel = ifelse(channel == 'channel_6', channel[which(channel != 'channel_6')][is_non_direct_cum], channel)) %>%

        ungroup() %>%
        select(-ord, -is_non_direct, -is_non_direct_cum)
```

**단일 채널 경로 대 다중 채널 경로.** 제거 효과들의 합이 1이 되지 않기 때문에 패키지는 각 채널의 중요도를 총합으로 재가중한다. 이는 미묘한 편향을 유발한다: 단일 고유 채널로만 구성된 경로의 경우 해당 채널의 제거 효과와 중요도는 정확히 1이지만, 이러한 경로들을 다중 채널 경로와 함께 묶어 재가중하면 단일 채널의 기여도가 *희석(dilute)*되어, 단독으로 자주 나타나는 채널이 과소평가된다. 해결 논리는 직관적이다—경로에 단 하나의 채널만 포함되어 있는 경우 우리는 어떤 채널이 전환을 획득했는지 확실히 알 수 있으며, 이러한 확실성은 재분배되어서는 안 된다. 따라서 절차는 다음과 같다: (i) 데이터를 단일 채널 경로와 다중 채널 경로로 분할하고, (ii) 단일 채널 경로에 대해서는 직접 전환수를 집계하는 한편 마르코프 모형은 다중 채널 경로에 대해서만 적합하며, (iii) 채널별로 두 기여도를 합산한다.

```{r}
##### one- and multi-channel paths #####
df_path_1_clean <- df_path_1_clean %>%
        group_by(customer_id) %>%
        mutate(uniq_channel_tag = ifelse(length(unique(channel)) == 1, TRUE, FALSE)) %>%
        ungroup()

df_path_1_clean_uniq <- df_path_1_clean %>%
        filter(uniq_channel_tag == TRUE) %>%
        select(-uniq_channel_tag)

df_path_1_clean_multi <- df_path_1_clean %>%
        filter(uniq_channel_tag == FALSE) %>%
        select(-uniq_channel_tag)

### experiment ###
# attribution model for all paths
df_all_paths <- df_path_1_clean %>%
        group_by(customer_id) %>%
        summarise(path = paste(channel, collapse = ' > '),
                  conversion = sum(conversion)) %>%
        ungroup() %>%
        filter(conversion == 1)

mod_attrib <- markov_model(df_all_paths,
                           var_path = 'path',
                           var_conv = 'conversion',
                           out_more = TRUE)
mod_attrib$removal_effects
mod_attrib$result
d_all <- data.frame(mod_attrib$result)

# attribution model for splitted multi and unique channel paths
df_multi_paths <- df_path_1_clean_multi %>%
        group_by(customer_id) %>%
        summarise(path = paste(channel, collapse = ' > '),
                  conversion = sum(conversion)) %>%
        ungroup() %>%
        filter(conversion == 1)

mod_attrib_alt <- markov_model(df_multi_paths,
                           var_path = 'path',
                           var_conv = 'conversion',
                           out_more = TRUE)
mod_attrib_alt$removal_effects
mod_attrib_alt$result

# adding unique paths
df_uniq_paths <- df_path_1_clean_uniq %>%
        filter(conversion == 1) %>%
        group_by(channel) %>%
        summarise(conversions = sum(conversion)) %>%
        ungroup()

d_multi <- data.frame(mod_attrib_alt$result)

d_split <- full_join(d_multi, df_uniq_paths, by = c('channel_name' = 'channel')) %>%
        mutate(result = total_conversions + conversions)

sum(d_all$total_conversions)
sum(d_split$result)
```

**고차 연쇄 및 중복 채널.** 위에서 언급한 1차 불변성은 2차에서는 성립하지 않는다. 다음 전이가 직전 2개의 상태에 조건화되면, 중복된 채널이 조건부 이력을 변경하여 추정 확률을 변화시키기 때문이다. 1차 기여도에 미치는 실질적인 영향이 없음을 확인하기 위해 전이 행렬과 제거 효과를 "수동으로" 계산해 볼 수 있다—패키지는 중복을 자동으로 축약하므로 비교를 위해 직접 계산이 필요하다. 아래 스크립트는 인접 채널 쌍을 집계하여 전이 행렬을 구성한 후, 행렬 거듭제곱(`%^%`)을 통해 변형된 전이 행렬을 정상 상태로 반복 계산하여 기여도를 도출한다.

```{r, eval = FALSE}
##### Higher order of Markov chains and consequent duplicated channels in the path #####

# computing transition matrix - 'manual' way
df_multi_paths_m <- df_multi_paths %>%
        mutate(path = paste0('(start) > ', path, ' > (conversion)'))
m <- max(str_count(df_multi_paths_m$path, '>')) + 1 # maximum path length

df_multi_paths_cols <- reshape2::colsplit(string = df_multi_paths_m$path, pattern = ' > ', names = c(1:m))
colnames(df_multi_paths_cols) <- paste0('ord_', c(1:m))
df_multi_paths_cols[df_multi_paths_cols == ''] <- NA

df_res <- vector('list', ncol(df_multi_paths_cols) - 1)

for (i in c(1:(ncol(df_multi_paths_cols) - 1))) {

        df_cache <- df_multi_paths_cols %>%
                select(num_range("ord_", c(i, i+1))) %>%
                na.omit() %>%
                group_by_(.dot = c(paste0("ord_", c(i, i+1)))) %>%
                summarise(n = n()) %>%
                ungroup()

        colnames(df_cache)[c(1, 2)] <- c('channel_from', 'channel_to')
        df_res[[i]] <- df_cache
}

df_res <- do.call('rbind', df_res)

df_res_tot <- df_res %>%
        group_by(channel_from, channel_to) %>%
        summarise(n = sum(n)) %>%
        ungroup() %>%
        group_by(channel_from) %>%
        mutate(tot_n = sum(n),
               perc = n / tot_n) %>%
        ungroup()

df_dummy <- data.frame(channel_from = c('(start)', '(conversion)', '(null)'),
                       channel_to = c('(start)', '(conversion)', '(null)'),
                       n = c(0, 0, 0),
                       tot_n = c(0, 0, 0),
                       perc = c(0, 1, 1))

df_res_tot <- rbind(df_res_tot, df_dummy)

# comparing transition matrices
trans_matrix_prob_m <- dcast(df_res_tot, channel_from ~ channel_to, value.var = 'perc', fun.aggregate = sum)
trans_matrix_prob <- data.frame(mod_attrib_alt$transition_matrix)
trans_matrix_prob <- dcast(trans_matrix_prob, channel_from ~ channel_to, value.var = 'transition_probability')

# computing attribution - 'manual' way
channels_list <- df_path_1_clean_multi %>%
        filter(conversion == 1) %>%
        distinct(channel)
channels_list <- c(channels_list$channel)

df_res_ini <- df_res_tot %>% select(channel_from, channel_to)
df_attrib <- vector('list', length(channels_list))

for (i in c(1:length(channels_list))) {

        channel <- channels_list[i]

        df_res1 <- df_res %>%
                mutate(channel_from = ifelse(channel_from == channel, NA, channel_from),
                       channel_to = ifelse(channel_to == channel, '(null)', channel_to)) %>%
                na.omit()

        df_res_tot1 <- df_res1 %>%
                group_by(channel_from, channel_to) %>%
                summarise(n = sum(n)) %>%
                ungroup() %>%

                group_by(channel_from) %>%
                mutate(tot_n = sum(n),
                       perc = n / tot_n) %>%
                ungroup()

        df_res_tot1 <- rbind(df_res_tot1, df_dummy) # adding (start), (conversion) and (null) states

        df_res_tot1 <- left_join(df_res_ini, df_res_tot1, by = c('channel_from', 'channel_to'))
        df_res_tot1[is.na(df_res_tot1)] <- 0

        df_trans1 <- dcast(df_res_tot1, channel_from ~ channel_to, value.var = 'perc', fun.aggregate = sum)

        trans_matrix_1 <- df_trans1
        rownames(trans_matrix_1) <- trans_matrix_1$channel_from
        trans_matrix_1 <- as.matrix(trans_matrix_1[, -1])

        inist_n1 <- dcast(df_res_tot1, channel_from ~ channel_to, value.var = 'n', fun.aggregate = sum)
        rownames(inist_n1) <- inist_n1$channel_from
        inist_n1 <- as.matrix(inist_n1[, -1])
        inist_n1[is.na(inist_n1)] <- 0
        inist_n1 <- inist_n1['(start)', ]

        res_num1 <- inist_n1 %*% (trans_matrix_1 %^% 100000)

        df_cache <- data.frame(channel_name = channel,
                               conversions = as.numeric(res_num1[1, 1]))

        df_attrib[[i]] <- df_cache
}

df_attrib <- do.call('rbind', df_attrib)

# computing removal effect and results
tot_conv <- sum(df_multi_paths_m$conversion)

df_attrib <- df_attrib %>%
        mutate(tot_conversions = sum(df_multi_paths_m$conversion),
               impact = (tot_conversions - conversions) / tot_conversions,
               tot_impact = sum(impact),
               weighted_impact = impact / tot_impact,
               attrib_model_conversions = round(tot_conversions * weighted_impact)
        ) %>%
        select(channel_name, attrib_model_conversions)
```

1차 연쇄에서는 중복을 축약하든 유지하든 제거 효과와 기여도 결과가 완전히 일치하므로, 패키지가 중복을 생략하는 기본 동작은 무해하며 실무에서도 그대로 적용할 수 있다.

**비전환 경로.** 완전한 모형은 전환에 **실패한** 경로도 포함해야 한다. 왜냐하면 실패 경로야말로 `(null)` 흡수 상태가 나타내는 대상이기 때문이다. 널 전환(null-conversion) 플래그를 추가하고 재적합하면 **일반 확률 모형(generic probabilistic model)**을 얻게 되며, 이 전이 행렬은 대화형 네트워크 그래프로 시각화할 수 있다. 녹색 노드는 시작 및 전환 상태, 빨간색 노드는 이탈(null) 상태, 노란색 노드는 채널을 나타낸다.

```{r}
##### Generic Probabilistic Model #####
df_all_paths_compl <- df_path_1_clean %>%
        group_by(customer_id) %>%
        summarise(path = paste(channel, collapse = ' > '),
                  conversion = sum(conversion)) %>%
        ungroup() %>%
        mutate(null_conversion = ifelse(conversion == 1, 0, 1))

mod_attrib_complete <- markov_model(
        df_all_paths_compl,
        var_path = 'path',
        var_conv = 'conversion',
        var_null = 'null_conversion',
        out_more = TRUE
)

trans_matrix_prob <- mod_attrib_complete$transition_matrix %>%
        dmap_at(c(1, 2), as.character)

##### viz #####
edges <-
        data.frame(
                from = trans_matrix_prob$channel_from,
                to = trans_matrix_prob$channel_to,
                label = round(trans_matrix_prob$transition_probability, 2),
                font.size = trans_matrix_prob$transition_probability * 100,
                width = trans_matrix_prob$transition_probability * 15,
                shadow = TRUE,
                arrows = "to",
                color = list(color = "#95cbee", highlight = "red")
        )

nodes <- data_frame(id = c( c(trans_matrix_prob$channel_from), c(trans_matrix_prob$channel_to) )) %>%
        distinct(id) %>%
        arrange(id) %>%
        mutate(
                label = id,
                color = ifelse(
                        label %in% c('(start)', '(conversion)'),
                        '#4ab04a',
                        ifelse(label == '(null)', '#ce472e', '#ffd73e')
                ),
                shadow = TRUE,
                shape = "box"
        )


# Interactive htmlwidget: HTML output only. In PDF/EPUB, webshot2 cannot rasterize
# a percentage-width widget, so render it only when the output format is HTML.
if (knitr::pandoc_to("html")) {
  visNetwork(nodes,
             edges,
             height = "2000px",
             width = "100%",
             main = "Generic Probabilistic model's Transition Matrix") %>%
          visIgraphLayout(randomSeed = 123) %>%
          visNodes(size = 5) %>%
          visOptions(highlightNearest = TRUE)
}
```

전이 행렬을 거듭제곱하여 특정 단계 수 이후 각 상태에 위치할 고객의 분포를 **전방 시뮬레이션(simulate forward)**할 수도 있다. 이는 예를 들어 특정 채널에서 시작한 1,000명의 고객이 5단계 후 또는 정상 상태 극한에서 어떻게 분산되는지 확인하는 반사실적 분석을 가능하게 한다.

```{r eval = FALSE}
##### modeling states and conversions #####
# transition matrix preprocessing
df_trans <- dcast(trans_matrix_prob, channel_from ~ channel_to, value.var = 'transition_probability')
df_trans[is.na(df_trans)] <- 0
rownames(df_trans) <- df_trans$channel_from
df_trans <- as.matrix(df_trans[, -1])

# simulation of state transitions: 1000 customers started in channel_1
init_state <- matrix(0, nrow = 1, ncol = nrow(df_trans))
colnames(init_state) <- rownames(df_trans)
init_state[1, 'channel_1'] <- 1000

# 5 steps forward
sim_5_steps <- init_state %*% (df_trans %^% 5)
```

**고객 여정 지속 기간.** 모형은 **시간**에 대해서는 침묵하지만, 실무에서는 어떤 경로를 비활성 또는 이탈로 선언하기 위한 규칙이 필요하다. 최초 접점부터 전환까지의 경과 시간과 가장 최근 접점 이후의 경과 시간을 계산하면 상위 백분위수를 통해 이탈 임계값을 정의할 수 있는 경험적 분포를 얻을 수 있다. 아래의 히스토그램과 경험적 누적분포함수(ECDF)는 각 기간의 95번째 백분위수를 표시한다.

```{r}
##### Customer journey duration #####
# computing time lapses from the first contact to conversion/last contact
df_multi_paths_tl <- df_path_1_clean_multi %>%
        group_by(customer_id) %>%
        summarise(path = paste(channel, collapse = ' > '),
                  first_touch_date = min(date),
                  last_touch_date = max(date),
                  tot_time_lapse = round(as.numeric(last_touch_date - first_touch_date)),
                  conversion = sum(conversion)) %>%
        ungroup()

# distribution plot
ggplot(df_multi_paths_tl %>% filter(conversion == 1), aes(x = tot_time_lapse)) +
        theme_minimal() +
        geom_histogram(fill = '#4e79a7', binwidth = 1)

# cumulative distribution plot
ggplot(df_multi_paths_tl %>% filter(conversion == 1), aes(x = tot_time_lapse)) +
        theme_minimal() +
        stat_ecdf(geom = 'step', color = '#4e79a7', size = 2, alpha = 0.7) +
        geom_hline(yintercept = 0.95, color = '#e15759', size = 1.5) +
        geom_vline(xintercept = 23, color = '#e15759', size = 1.5, linetype = 2)
```

```{r}
### for generic probabilistic model ###
df_multi_paths_tl_1 <- reshape2::melt(df_multi_paths_tl[c(1:50), ] %>% select(customer_id, first_touch_date, last_touch_date, conversion),
                    id.vars = c('customer_id', 'conversion'),
                    value.name = 'touch_date') %>%
        arrange(customer_id)
rep_date <- as.Date('2016-01-10', format = '%Y-%m-%d')

ggplot(df_multi_paths_tl_1, aes(x = as.factor(customer_id), y = touch_date, color = factor(conversion), group = customer_id)) +
        theme_minimal() +
        coord_flip() +
        geom_point(size = 2) +
        geom_line(size = 0.5, color = 'darkgrey') +
        geom_hline(yintercept = as.numeric(rep_date), color = '#e15759', size = 2) +
        geom_rect(xmin = -Inf, xmax = Inf, ymin = as.numeric(rep_date), ymax = Inf, alpha = 0.01, color = 'white', fill = 'white') +
        theme(legend.position = 'bottom',
              panel.border = element_blank(),
              panel.grid.major = element_blank(),
              panel.grid.minor = element_blank(),
              axis.ticks.x = element_blank(),
              axis.ticks.y = element_blank()) +
        guides(colour = guide_legend(override.aes = list(size = 5)))
```

```{r}
df_multi_paths_tl_2 <- df_path_1_clean_multi %>%
        group_by(customer_id) %>%
        mutate(prev_touch_date = lag(date)) %>%
        ungroup() %>%
        filter(conversion == 1) %>%
        mutate(prev_time_lapse = round(as.numeric(date - prev_touch_date)))

# distribution
ggplot(df_multi_paths_tl_2, aes(x = prev_time_lapse)) +
        theme_minimal() +
        geom_histogram(fill = '#4e79a7', binwidth = 1)

# cumulative distribution
ggplot(df_multi_paths_tl_2, aes(x = prev_time_lapse)) +
        theme_minimal() +
        stat_ecdf(geom = 'step', color = '#4e79a7', size = 2, alpha = 0.7) +
        geom_hline(yintercept = 0.95, color = '#e15759', size = 1.5) +
        geom_vline(xintercept = 12, color = '#e15759', size = 1.5, linetype = 2)
```

이 두 가지 임계값을 종합하면 실무적인 이탈 판정 규칙을 도출할 수 있다. **첫 번째** 접촉이 23일 이상 전이고 **가장 최근** 접촉이 12일 이상 지난 고객은 성과 없는 경로(fruitless path)에 있는 것으로 판단하여 분석 대상에서 제외하거나 리타게팅 대상으로 분류할 수 있다. 마지막 코드 블록은 정확히 이 플래그를 구현한다.

```{r}
# extracting data for generic model
df_multi_paths_tl_3 <- df_path_1_clean_multi %>%
        group_by(customer_id) %>%
        mutate(prev_time_lapse = round(as.numeric(date - lag(date)))) %>%
        summarise(path = paste(channel, collapse = ' > '),
                  tot_time_lapse = round(as.numeric(max(date) - min(date))),
                  prev_touch_tl = prev_time_lapse[which(max(date) == date)],
                  conversion = sum(conversion)) %>%
        ungroup() %>%
        mutate(is_fruitless = ifelse(conversion == 0 & tot_time_lapse > 20 & prev_touch_tl > 10, TRUE, FALSE)) %>%
        filter(conversion == 1 | is_fruitless == TRUE)
```

**채널 가치 비교.** 마지막으로, `markov_model()`에 `var_value` 인자를 전달하면 단순 전환수가 아닌 **매출총이익(gross margin)**을 기준으로 기여도를 배분할 수 있다. 이를 통해 단순 전환 건수가 아닌 채널이 창출을 도운 실질적인 매출액(경영 의사결정에 직결되는 화폐 단위)을 기준으로 채널 순위를 매길 수 있다.

#### 적용 예시: 가치 기여도 산정 {#sec-markov-example-3}

Bounteous의 사례를 따른 세 번째 예시에서는 패키지에 내장된 `PathData`를 바탕으로 가치 기여도(value attribution) 경로를 실습한다. 여기서 각 경로는 채널 순서, 전환수, 각 전환의 화폐 가치, 그리고 이탈 수(널 변수)의 네 가지 수치를 포함한다.

```{r}
# Load these libraries (every time you start RStudio)
library(ChannelAttribution)
library(reshape)
library(ggplot2)

# This loads the demo data. You can load your own data by importing a dataset or reading in a file
data(PathData)
```

휴리스틱 모형과 마르코프 모형을 전환수와 전환 가치 모두에 적합하여, 기여 건수와 화폐 가치라는 두 가지 병렬적인 비교를 수행한다.

```{r}
H <- heuristic_models(Data, 'path', 'total_conversions', var_value='total_conversion_value')
```

```{r}
M <- markov_model(Data, 'path', 'total_conversions', var_value='total_conversion_value', order = 1)
```

```{r}
# Merges the two data frames on the "channel_name" column.
R <- merge(H, M, by='channel_name')

# Selects only relevant columns
R1 <- R[, (colnames(R)%in%c('channel_name', 'first_touch_conversions', 'last_touch_conversions', 'linear_touch_conversions', 'total_conversion'))]

# Renames the columns
colnames(R1) <- c('channel_name', 'first_touch', 'last_touch', 'linear_touch', 'markov_model')

# Transforms the dataset into a data frame that ggplot2 can use to graph the outcomes
R1 <- melt(R1, id='channel_name')
```

```{r}
#| label: fig-value-conversions
#| fig-cap: "내장된 PathData에 대해 네 가지 규칙 하에서 각 채널에 귀속된 총 전환수."
ggplot(R1, aes(channel_name, value, fill = variable)) +
  geom_bar(stat='identity', position='dodge') +
  ggtitle('TOTAL CONVERSIONS') +
  theme(axis.title.x = element_text(vjust = -2)) +
  theme(axis.title.y = element_text(vjust = +2)) +
  theme(title = element_text(size = 16)) +
  theme(plot.title=element_text(size = 20)) +
  ylab("")
```

@fig-value-conversions 는 각 방법이 각 채널에 몇 건의 전환을 부여하는지 보고한다. @fig-value-monetary 의 차트는 동일한 분석을 **화폐 가치(monetary value)**에 대해 반복한다. 이는 높은 전환율을 보이는 채널이 소액 구매를 주로 유도하고 반대의 경우도 존재할 때 채널 순위를 뒤바꿀 수 있다.

```{r}
#| label: fig-value-monetary
#| fig-cap: "각 채널에 귀속된 총 전환 가치. 전환 건수 차트와 비교하면 자주 전환되지만 객단가가 낮은 채널과, 전환은 드물지만 고가치 구매를 이끌어내는 채널을 구분해 낼 수 있다."
R2 <- R[, (colnames(R)%in%c('channel_name', 'first_touch_value', 'last_touch_value', 'linear_touch_value', 'total_conversion_value'))]

colnames(R2) <- c('channel_name', 'first_touch', 'last_touch', 'linear_touch', 'markov_model')

R2 <- melt(R2, id='channel_name')

ggplot(R2, aes(channel_name, value, fill = variable)) +
  geom_bar(stat='identity', position='dodge') +
  ggtitle('TOTAL VALUE') +
  theme(axis.title.x = element_text(vjust = -2)) +
  theme(axis.title.y = element_text(vjust = +2)) +
  theme(title = element_text(size = 16)) +
  theme(plot.title=element_text(size = 20)) +
  ylab("")
```

@fig-value-conversions 와 @fig-value-monetary 간의 대비는 가치 기여도 산정의 실무적 효용을 보여준다. 빈번하지만 저가치 전환을 유도하는 채널과, 드물지만 고가치 전환을 달성하는 채널은 서로 매우 상이한 예산 배분 권고를 받게 되며, 오직 화폐 가치 관점만이 이 둘을 올바르게 구별해 낼 수 있다.

## 판매 퍼널 모형 {#sec-sales-funnel}

기여도 모형이 **채널**에 공로를 부여하는 반면, 퍼널 분석은 **단계**에 공로를 부여한다. 고전적인 **AIDA** 퍼널은 잠재 고객이 인지(Awareness), 관심(Interest), 욕구(Desire), 행동(Action)의 순서로 순차 이동한다고 가정한다:

$$
\text{Awareness} \to \text{Interest} \to \text{Desire} \to \text{Action},
$$ {#eq-aida}

기업의 과제는 이탈(leakage)을 최소화하면서 각 전이에서의 전환 확률을 극대화하는 것이다. 마르코프 기여도가 채널을 노드로 취급하는 반면, 퍼널 모형은 @eq-aida 의 단계들을 노드로 취급하고 채널이 고객의 어떤 단계를 통과하는 데 가장 크게 기여하는지 묻는다.

```{mermaid}
%%| label: fig-funnel-stages
%%| fig-cap: "조작화된 AIDA 퍼널. 각 단계는 관측 가능한 사이트 내 이벤트로 정의되며, 단계별 확률은 한 단계에서 다음 단계로 전진하는 고객의 비율이다."
flowchart TD
    A["사이트 방문<br/>(필수 선행 조건)"] --> B["인지 (Awareness)<br/>2개 페이지 방문"]
    B --> C["관심 (Interest)<br/>제품 페이지 조회"]
    C --> D["욕구 (Desire)<br/>장바구니 담기"]
    D --> E["행동 (Action)<br/>구매 완료"]
```

### 퍼널 기반 기여도 산정 {#sec-funnel-attribution}

Sergey Bryl'의 연구를 따른 첫 번째 퍼널 모형은 @fig-funnel-stages 에 묘사된 것처럼 @eq-aida 의 추상적인 AIDA 단계들을 사이트 내 관측 가능한 이벤트로 조작화한다. 최초 사이트 방문은 필수적인 진입 조건이며, 2개 페이지 방문은 **인지(awareness)**, 제품 페이지 조회는 **관심(interest)**, 장바구니 담기는 **욕구(desire)**, 그리고 최종 구매 완료는 **행동(action)**을 나타낸다. 데이터는 각 후속 이벤트가 이전 이벤트에 조건부로 발생하는 클릭스트림으로 시뮬레이션되므로, 퍼널 구조가 데이터 생성 과정에 본질적으로 내장되어 있다.

```{r}
library(tidyverse)
library(purrrlyr)
library(reshape2)

##### 현실적 데이터 시뮬레이션 #####
set.seed(454)
df_raw <-
  data.frame(
    customer_id = paste0('id', sample(c(1:5000), replace = TRUE)),
    date = as.POSIXct(
      rbeta(10000, 0.7, 10) * 10000000,
      origin = '2017-01-01',
      tz = "UTC"
    ),
    channel = paste0('channel_', sample(
      c(0:7),
      10000,
      replace = TRUE,
      prob = c(0.2, 0.12, 0.03, 0.07, 0.15, 0.25, 0.1, 0.08)
    )),
    site_visit = 1
  ) %>%

  mutate(
    two_pages_visit = sample(c(0, 1), 10000, replace = TRUE, prob = c(0.8, 0.2)),
    product_page_visit = ifelse(
      two_pages_visit == 1,
      sample(
        c(0, 1),
        length(two_pages_visit[which(two_pages_visit == 1)]),
        replace = TRUE,
        prob = c(0.75, 0.25)
      ),
      0
    ),
    add_to_cart = ifelse(
      product_page_visit == 1,
      sample(
        c(0, 1),
        length(product_page_visit[which(product_page_visit == 1)]),
        replace = TRUE,
        prob = c(0.1, 0.9)
      ),
      0
    ),
    purchase = ifelse(add_to_cart == 1,
                      sample(
                        c(0, 1),
                        length(add_to_cart[which(add_to_cart == 1)]),
                        replace = TRUE,
                        prob = c(0.02, 0.98)
                      ),
                      0)
  ) %>%
  dmap_at(c('customer_id', 'channel'), as.character) %>%
  arrange(date) %>%
  mutate(session_id = row_number()) %>%
  arrange(customer_id, session_id)
df_raw <-
  reshape2::melt(
    df_raw,
    id.vars = c('customer_id', 'date', 'channel', 'session_id'),
    value.name = "trigger",
    variable.name = 'event'
  ) %>%
  filter(trigger == 1) %>%
  select(-trigger) %>%
  arrange(customer_id, date)
```

본 분석에서는 모든 고객이 첫 구매자라고 가정하므로, 고객당 각 이벤트의 **최초** 발생 기록만 유지하고 이후의 재구매 이벤트는 제외한다.

```{r}
### 최초 발생이 아닌 이벤트 제거 ###
df_customers <- df_raw %>%
  group_by(customer_id, event) %>%
  filter(date == min(date)) %>%
  ungroup()
```

핵심적인 계산 대상은 **단계별 확률(step probabilities)**이다. 단계 $k$에 도달한 고객 수를 $c_k$라 하자. 누적 퍼널 확률은 $c_k / c_{\text{site\_visit}}$이고, 단계별 전이 확률은 $c_k / c_{k-1}$이며, 단계 $k$를 통과하는 **중요도(importance)**는 $1 - c_k / c_{k-1}$이다. 이는 해당 전이에서 손실된 고객의 비율을 나타내며, 기업이 메워야 할 병목 이탈 지점을 정확히 가리킨다. 중요도의 합이 1이 되도록 정규화하면 채널 분석에서 제거 효과가 수행했던 것과 같은 가중치를 얻을 수 있다.

```{r}
### 판매 퍼널 확률 계산 ###
sf_probs <- df_customers %>%

    group_by(event) %>%
    summarise(customers_on_step = n()) %>%
    ungroup() %>%

    mutate(
        sf_probs = round(customers_on_step / customers_on_step[event == 'site_visit'], 3),
        sf_probs_step = round(customers_on_step / lag(customers_on_step), 3),
        sf_probs_step = ifelse(is.na(sf_probs_step) == TRUE, 1, sf_probs_step),
        sf_importance = 1 - sf_probs_step,
        sf_importance_weighted = sf_importance / sum(sf_importance)
    )
```

@fig-funnel-journeys 의 여정 시각화는 모든 고객의 경로를 퍼널 위에 중첩하고 각 단계의 누적 전환 확률을 주석으로 달아, 각 단계별 이탈 규모를 직관적으로 확인할 수 있게 한다.

```{r}
#| label: fig-funnel-journeys
#| fig-cap: "퍼널 상에 획득 채널별 색상으로 중첩 표시된 전체 고객 여정과 각 단계별 누적 전환 확률 주석."
### 판매 퍼널 시각화 ###
df_customers_plot <- df_customers %>%

    group_by(event) %>%
    arrange(channel) %>%
    mutate(pl = row_number()) %>%
    ungroup() %>%

    mutate(
        pl_new = case_when(
            event == 'two_pages_visit' ~ round((max(pl[event == 'site_visit']) - max(pl[event == 'two_pages_visit'])) / 2),
            event == 'product_page_visit' ~ round((max(pl[event == 'site_visit']) - max(pl[event == 'product_page_visit'])) / 2),
            event == 'add_to_cart' ~ round((max(pl[event == 'site_visit']) - max(pl[event == 'add_to_cart'])) / 2),
            event == 'purchase' ~ round((max(pl[event == 'site_visit']) - max(pl[event == 'purchase'])) / 2),
            TRUE ~ 0
        ),
        pl = pl + pl_new
    )

df_customers_plot$event <-
    factor(
        df_customers_plot$event,
        levels = c(
            'purchase',
            'add_to_cart',
            'product_page_visit',
            'two_pages_visit',
            'site_visit'
        )
    )

# 색상 팔레트
cols <- c(
    '#4e79a7',
    '#f28e2b',
    '#e15759',
    '#76b7b2',
    '#59a14f',
    '#edc948',
    '#b07aa1',
    '#ff9da7',
    '#9c755f',
    '#bab0ac'
)

ggplot(df_customers_plot, aes(x = event, y = pl)) +
    theme_minimal() +
    scale_colour_manual(values = cols) +
    coord_flip() +
    geom_line(aes(group = customer_id, color = as.factor(channel)), size = 0.05) +
    geom_text(
        data = sf_probs,
        aes(
            x = event,
            y = 1,
            label = paste0(sf_probs * 100, '%')
        ),
        size = 4,
        fontface = 'bold'
    ) +
    guides(color = guide_legend(override.aes = list(size = 2))) +
    theme(
        legend.position = 'bottom',
        legend.direction = "horizontal",
        panel.grid.major.x = element_blank(),
        panel.grid.minor = element_blank(),
        plot.title = element_text(
            size = 20,
            face = "bold",
            vjust = 2,
            color = 'black',
            lineheight = 0.8
        ),
        axis.title.y = element_text(size = 16, face = "bold"),
        axis.title.x = element_blank(),
        axis.text.x = element_blank(),
        axis.text.y = element_text(
            size = 8,
            angle = 90,
            hjust = 0.5,
            vjust = 0.5,
            face = "plain"
        )
    ) +
    ggtitle("Sales Funnel visualization - all customers journeys")
```

채널 기여도는 전환에 성공한 고객이 해당 채널에 노출된 상태에서 통과한 단계들의 가중 중요도를 부여함으로써 계산된다. 즉, 구매하지 않은 고객을 제외하고 단계별 가중치를 병합한 후, 채널별로 가중 중요도를 합산한다.

```{r}
### 기여도 계산 ###
df_attrib <- df_customers %>%
    # 구매하지 않은 고객 제외
    group_by(customer_id) %>%
    filter(any(as.character(event) == 'purchase')) %>%
    ungroup() %>%

    # 단계별 중요도 결합
    left_join(., sf_probs %>% select(event, sf_importance_weighted), by = 'event') %>%

    group_by(channel) %>%
    summarise(tot_attribution = sum(sf_importance_weighted)) %>%
    ungroup()
```

### 퍼널 시각화 {#sec-funnel-viz}

Bryl'의 방식을 따른 두 번째 퍼널 예시는 통계적 추정량이 아닌 시각적 전달 도구이다. 각 단계의 너비가 도달한 고객 수에 비례하며 단계 간 전환율이 주석으로 표시된 퍼널 차트를 렌더링한다. 데이터는 **콘텐츠** 노드(AIDA 단계에 매핑된 페이지)와 **고객** 생애주기 노드(신규, 참여, 충성 고객)를 결합하며, 플롯 코드는 각 막대를 중앙에 정렬하기 위해 흰색 "더미(dummy)" 세그먼트를 추가하여 대칭적인 사다리꼴 실루엣을 구성한다. @fig-funnel-chart 는 고객 수에 비례하는 단계 너비와 단계 간 전환율이 표시된 최종 결과를 보여준다.

```{r}
#| label: fig-funnel-chart
#| fig-cap: "고객 수에 비례하는 단계 너비와 단계 간 전환율이 주석으로 표시된 퍼널 차트. 콘텐츠 단계와 고객 생애주기 단계를 통합하여 보여준다."
library(dplyr)
library(ggplot2)
library(reshape2)

# 샘플 데이터 생성
# 콘텐츠 단계
df.content <- data.frame(
    content = c(
        'main',
        'ad landing',
        'product 1',
        'product 2',
        'product 3',
        'product 4',
        'shopping cart',
        'thank you page'
    ),
    step = c(
        'awareness',
        'awareness',
        'interest',
        'interest',
        'interest',
        'interest',
        'desire',
        'action'
    ),
    number = c(1000, 2500, 1000, 800, 500, 500, 1000, 800)
)

# 고객 세그먼트
df.customers <- data.frame(
    content = c(
        'new',
        'engaged',
        'loyal'
    ),
    step = c(
        'clients',
        'clients',
        'clients'
    ),
    number = c(500, 200, 100)
)

# 두 데이터셋 결합
df.all <- rbind(df.content, df.customers)

# 플로팅을 위한 더미 변수 및 X축 최소/최대값 계산
df.all <- df.all %>%
    group_by(step) %>%
    mutate(tot = sum(number)) %>%
    ungroup() %>%
    mutate(
        dummy = (max(tot) - tot) / 2,
        maxx = dummy + tot,
        minx = dummy
    )

# 퍼널 외곽선을 위한 데이터 프레임
df.lines <- df.all %>%
    distinct(step, maxx, minx)

# 더미 데이터 프레임
df.dummies <- df.lines %>%
    mutate(content = 'dummy', number = minx) %>%
    select(content, step, number)

# 전환율 데이터 프레임
df.rates <- df.all %>%
    distinct(step, tot) %>%
    mutate(
        rate = round(tot / lag(tot), 2),
        rate = ifelse(is.na(rate), 1, rate)
    )

# 최종 데이터 프레임 생성
df.all <- rbind(
    df.all %>% select(content, step, number),
    df.dummies
)

# 단계 순서 정의
df.all$step <- factor(
    df.all$step,
    levels = c('clients', 'action', 'desire', 'interest', 'awareness')
)
df.lines$step <- factor(
    df.lines$step,
    levels = c('clients', 'action', 'desire', 'interest', 'awareness')
)
df.rates$step <- factor(
    df.rates$step,
    levels = c('clients', 'action', 'desire', 'interest', 'awareness')
)

df.all$content <- factor(
    df.all$content,
    levels = c(
        'dummy',
        'thank you page',
        'shopping cart',
        'product 4',
        'product 3',
        'product 2',
        'product 1',
        'ad landing',
        'main',
        'loyal',
        'engaged',
        'new'
    )
)

# 레이블 위치 계산
df.all <- df.all %>%
    arrange(step, desc(content)) %>%
    group_by(step) %>%
    mutate(
        pos = cumsum(number) - (0.5 * number)
    ) %>%
    ungroup()

# 더미용 흰색을 포함한 사용자 정의 팔레트
cols <- c(
    "#ffffb2",
    "#fed976",
    "#feb24c",
    "#fd8d3c",
    "#fc4e2a",
    "#e31a1c",
    "#b10026",
    "#fee5d9",
    "#fcae91",
    "#fb6a4a",
    "#de2d26",
    "#a50f15",
    "#f7f7f7",
    "#cccccc",
    "#969696",
    "#636363",
    "#252525",
    "#ece7f2",
    "#d0d1e6",
    "#a6bddb",
    "#67a9cf",
    "#3690c0",
    "#02818a",
    "#016450",
    "#fff7bc",
    "#fee391",
    "#fec44f",
    "#fe9929",
    "#ec7014",
    "#cc4c02",
    "#8c2d04",
    "#efedf5",
    "#bcbddc",
    "#756bb1",
    "#fee0d2",
    "#fc9272",
    "#de2d26",
    "#e0f3f8",
    "#91bfdb",
    "#4575b4",
    "#fee8c8",
    "#fdbb84",
    "#e34a33",
    "#a6bddb",
    "#dd1c77",
    "#ffffff"
)

# 차트 시각화
ggplot() +
    theme_minimal() +
    coord_flip() +
    scale_fill_manual(values = cols) +
    geom_bar(
        data = df.all,
        aes(x = step, y = number, fill = content),
        stat = "identity",
        width = 1
    ) +
    geom_text(
        data = df.all[df.all$content != 'dummy',],
        aes(
            x = step,
            y = pos,
            label = paste0(content, '-', number / 1000, 'K')
        ),
        size = 4,
        color = 'white',
        fontface = "bold"
    ) +
    geom_ribbon(data = df.lines,
                aes(
                    x = step,
                    ymax = max(maxx),
                    ymin = maxx,
                    group = 1
                ),
                fill = 'white') +
    geom_line(
        data = df.lines,
        aes(x = step, y = maxx, group = 1),
        color = 'darkred',
        size = 4
    ) +
    geom_ribbon(data = df.lines,
                aes(
                    x = step,
                    ymax = minx,
                    ymin = min(minx),
                    group = 1
                ),
                fill = 'white') +
    geom_line(
        data = df.lines,
        aes(x = step, y = minx, group = 1),
        color = 'darkred',
        size = 4
    ) +
    geom_text(
        data = df.rates,
        aes(
            x = step,
            y = (df.lines$minx[-1]),
            label = paste0(rate * 100, '%')
        ),
        hjust = 1.2,
        color = 'darkblue',
        fontface = "bold"
    ) +
    theme(
        legend.position = 'none',
        axis.ticks = element_blank(),
        axis.text.x = element_blank(),
        axis.title.x = element_blank()
    )
```

## Recency, Frequency, Monetary (RFM) {#sec-rfm}

RFM 점수화는 다이렉트 마케팅에서 가장 오래되고 강력한 행동 세분화 기법이다. 이 모형의 기본 전제는 고객 거래 이력의 세 가지 충분통계량이 미래 가치를 예측한다는 것이다. 즉, 얼마나 **최근에(recently)** 구매했는지, 얼마나 **빈번하게(frequently)** 구매하는지, 그리고 얼마나 많은 **화폐 가치(monetary value)**를 창출했는지이다. 최근에 구매하고, 자주 구매하며, 많은 금액을 지출한 고객일수록 다음 마케팅 제안에 가장 높은 반응을 보인다.

엄밀하게 정의하면, 분석 기준일 $t_0$까지 관측된 고객 $i$에 대해 최신성(Recency) $R_i = t_0 - \max_j t_{ij}$는 해당 고객의 거래 시점들 $\{t_{ij}\}$ 중 가장 최근 거래 이후 경과한 시간으로 정의되고, 빈도(Frequency) $F_i = n_i$는 총 거래 횟수로, 구매금액(Monetary value) $M_i = \sum_j m_{ij}$는 누적 매출액으로 정의된다. 각 원시 측정값은 경험적 분포를 분위수(일반적으로 5분위수 $\{1,\dots,5\}$)로 나누어 서열 점수로 변환된다. 최신성은 최근 구매자일수록 높은 점수를 받도록 역코딩되며, 빈도와 구매금액은 값이 클수록 높은 점수를 받는다. 결합 **RFM 점수**는 이 세 가지 하위 점수를 결합하거나 합산한 형태이며 @sec-segmentation 의 세분화 규칙의 기초가 된다.

`rfm` 패키지는 고객 수준 요약 데이터나 원시 주문 로그로부터 이 파이프라인을 구현한다. 고객 수준 테이블은 고객 식별자, 거래 횟수, 총 매출액, 마지막 방문 이후 경과 일수를 필요로 하며, 주문 수준 테이블은 식별자, 거래 일자, 금액을 요구하고 `rfm_table_order()` 함수가 이를 바탕으로 요약 통계를 도출한다.

```{r}
library("rfm")
rfm_data_customer

rfm_data_orders # data_orders를 생성하려면 rfm_table_order()를 사용
```

명시적인 분석 기준일 $t_0$를 지정하면 최신성이 명확하게 정의된다. 아래의 `rfm_table_customer()` 호출은 고객 수준 데이터를 점수화하여, 각 고객에 대해 마지막 방문 일자, 최신성(일 단위), 거래 횟수, 총 지출액, 세 가지 하위 점수 및 종합 점수를 반환한다.

```{r}
analysis_date <- lubridate::as_date('2007-01-01')
rfm_result <-
    rfm_table_customer(
        rfm_data_customer,
        customer_id,
        number_of_orders,
        recency_days,
        revenue,
        analysis_date
    )
rfm_result
```

### RFM 시각화 {#sec-rfm-viz}

점수화된 데이터의 특성을 진단하기 위해 다양한 표준 진단 도구가 활용된다. @fig-rfm-heatmap 의 히트맵은 최신성-빈도 격자 전반에 걸친 평균 구매금액을 표시하며, 이론적 예측대로 고가치 고객들이 최근-빈번(high-recency, high-frequency) 코너에 군집을 이루고 있는지 확인해 준다.

```{r}
#| label: fig-rfm-heatmap
#| fig-cap: "최신성 및 빈도 격자 전반의 평균 구매금액. 고최신성·고빈도 코너에 집중된 패턴은 최근에 자주 구매한 고객이 가장 가치 있다는 RFM의 기본 전제를 확인해 준다."
rfm_heatmap(rfm_result)
```

추가적인 세 가지 주변 분포 뷰가 히트맵을 보완한다. @fig-rfm-bar 는 빈도 구간 내에서 최신성 점수별 고객 분포를 보여주고, @fig-rfm-hist 는 세 지표의 주변 히스토그램을 제공하며, @fig-rfm-orders 는 주문 횟수별 고객 분포를 보고한다.

```{r}
#| label: fig-rfm-bar
#| fig-cap: "빈도 구간별 최신성 점수에 따른 고객 분포."
rfm_bar_chart(rfm_result)
```

```{r}
#| label: fig-rfm-hist
#| fig-cap: "최신성, 빈도 및 구매금액 지표의 주변 히스토그램."
rfm_histograms(rfm_result)
```

```{r}
#| label: fig-rfm-orders
#| fig-cap: "주문 횟수별 고객 분포."
rfm_order_dist(rfm_result)
```

@fig-rfm-scatter 의 이변량 산점도(최신성 대 구매금액, 빈도 대 구매금액, 최신성 대 빈도)는 종합 점수로 압축되는 과정에서 축약된 쌍별 의존성 구조를 명확히 드러낸다.

```{r}
#| label: fig-rfm-scatter
#| fig-cap: "RFM 3차원의 이변량 산점도. 종합 점수로 요약되는 과정에서 가려지는 쌍별 의존 구조를 보여준다."
# rfm 패키지의 rfm_rm_plot/rfm_fm_plot/rfm_rf_plot 헬퍼 함수가 해당 버전에서 오류를 발생시킬 수 있으므로,
# 점수화된 RFM 테이블로부터 3개의 쌍별 산점도를 직접 생성
library(ggplot2)
rfm_df <- rfm_result$rfm
p_rm <- ggplot(rfm_df, aes(amount, recency_days)) + geom_point(alpha = .4) +
    labs(x = "Monetary", y = "Recency (days)", title = "Recency vs Monetary") + theme_bw()
p_fm <- ggplot(rfm_df, aes(amount, transaction_count)) + geom_point(alpha = .4) +
    labs(x = "Monetary", y = "Frequency", title = "Frequency vs Monetary") + theme_bw()
p_rf <- ggplot(rfm_df, aes(transaction_count, recency_days)) + geom_point(alpha = .4) +
    labs(x = "Frequency", y = "Recency (days)", title = "Recency vs Frequency") + theme_bw()
gridExtra::grid.arrange(p_rm, p_fm, p_rf, ncol = 3)
```

### 군집성 추가: RFMC {#sec-rfmc}

세 가지 RFM 적률은 고객이 **얼마나 많이**, 그리고 **얼마나 최근에** 거래했는지를 요약하지만, **거래 사건들이 시간상 어떻게 분산되어 있는지**는 포착하지 못한다. 관측 기간 동안 동일한 구매 빈도를 가진 두 고객이라도, 구매가 일정한 간격으로 고르게 발생했는지 아니면 특정 기간에 집중적으로 몰아서 발생했는지에 따라 크게 다를 수 있다. **군집성(Clumpiness, RFMC의 'C')**은 사건 간 간격의 균일성으로부터 벗어난 정도를 측정하는 지표로, @Zhang_2015 에 의해 정의되었다.

> 군집성은 시계열적 의존성 또는 비상수적 구매 성향—구체적으로 특정 사건이 평균 수준보다 더 높은 확률로 발생할 가능성이 있는 일시적 성향 상승 기간—을 의미한다 [@Zhang_2013].

이 구성개념은 두 가지 선행 문헌으로부터 마케팅에 도입되었다. 금융 분야에서 군집성은 높은 위험과 결합된 높은 성장 잠재력을 나타내어 기업 인수 의사결정에 정보를 제공한다. 이 현상 자체는 스포츠 분야의 "핫 핸드(hot hand)" 효과(성공이 또 다른 성공을 낳는 것처럼 보이는 현상)에서 기원하였다. 잘 정의된 군집성 측정 지표는 세 가지 성질을 만족한다 [@Zhang_2015]: 사건들이 일정한 간격으로 고르게 발생할 때 **최솟값**을 갖고 한 시점에 조밀하게 군집할 때 **최댓값**을 갖는다; 사건 발생 시점에 대해 **연속적(continuous)**으로 변화한다; 사건 수가 증가함에 따라 적절하게 **수렴(converge)**한다. RFM 삼총사에 군집성 점수를 추가하면 이탈 예측력이 크게 향상된다. 과거에 폭발적인 구매 패턴을 보이던 고객이 갑자기 잠잠해지는 것은 단순한 최신성 지표보다 훨씬 강력한 이탈 신호를 제공하기 때문이다.

## 고객 세분화 {#sec-segmentation}

세분화(Segmentation)는 전체 고객 기반을 내부적으로는 동질적이고 경영 관리상으로는 구별되는 집단들로 분할하여, 각 집단에 맞춤화된 전략을 적용할 수 있도록 한다. RFM 점수는 자연스러운 분할 기준을 제공하며, 생애주기 및 코호트 관점은 정적 점수가 간과하는 시간 차원을 추가한다.

### RFM 기반 세그먼트 {#sec-rfm-segments}

가장 직접적인 세분화 방식은 각 세그먼트에 대해 최신성, 빈도 및 구매금액 하위 점수의 허용 범위를 지정하여 RFM 점수로부터 명명된 세그먼트를 추출하는 것이다. "프리미엄(Premium)" 고객은 세 가지 모두에서 높은 점수를 받고, "이탈 위험(At Risk)" 고객은 낮은 최신성과 높은 과거 빈도 및 구매 가치를 결합하며, "이탈(Lost)" 고객은 모든 지표에서 낮은 점수를 받는다. `rfm_segment()` 함수는 각 고객을 해당 고객의 점수 구간을 포함하는 첫 번째 세그먼트에 매핑한다.

```{r, eval = FALSE}
segment_names <-
    c(
        "Premium",
        "Loyal Customers",
        "Potential Loyalist",
        "New Customers",
        "Promising",
        "Need Attention",
        "About To Churn",
        "At Risk",
        "High Value Churners/Resurrection",
        "Low Value Churners"
    )

recency_lower <- c(4, 2, 3, 4, 3, 2, 2, 1, 1, 1)
recency_upper <- c(5, 5, 5, 5, 4, 3, 3, 2, 1, 2)
frequency_lower <- c(4, 3, 1, 1, 1, 2, 1, 2, 4, 1)
frequency_upper <- c(5, 5, 3, 1, 1, 3, 2, 5, 5, 2)
monetary_lower <- c(4, 3, 1, 1, 1, 2, 1, 2, 4, 1)
monetary_upper <- c(5, 5, 3, 1, 1, 3, 2, 5, 5, 2)

rfm_segments <-
    rfm_segment(
        rfm_result,
        segment_names,
        recency_lower,
        recency_upper,
        frequency_lower,
        frequency_upper,
        monetary_lower,
        monetary_upper
    )

head(rfm_segments, n = 5)


rfm_segments %>%
    count(rfm_segments$segment) %>%
    arrange(desc(n)) %>%
    rename(Count = n)

# median recency
rfm_plot_median_recency(rfm_segments)

# median frequency
rfm_plot_median_frequency(rfm_segments)

# Median Monetary Value
rfm_plot_median_monetary(rfm_segments)
```

### 생애주기 격자 (LifeCycle Grids) {#sec-lifecycle-grids}

점수 구간 기반의 세분화는 정적(static)이다. Sergey의 방식을 따른 **생애주기 격자(LifeCycle Grid)**는 최신성 구간과 빈도 구간을 교차 집계하고 각 셀에 속한 고객을 배치함으로써 동적(dynamics) 특성을 복원한다. 이를 통해 시간에 따른 격자 내 이동 경로를 추적하여 고객의 생애주기를 관찰할 수 있다. 제품, 고객, 성별, 주문 일자가 포함된 주문 로그를 시뮬레이션한 후, 고객별 빈도와 최신성을 담은 단일 행으로 축약한다.

```{r}
# loading libraries
library(dplyr)
library(reshape2)
library(ggplot2)

# creating data sample
set.seed(10)
data <- data.frame(
    orderId = sample(c(1:1000), 5000, replace = TRUE),
    product = sample(
        c('NULL', 'a', 'b', 'c'),
        5000,
        replace = TRUE,
        prob = c(0.15, 0.65, 0.3, 0.15)
    )
)
order <- data.frame(orderId = c(1:1000),
                    clientId = sample(c(1:300), 1000, replace = TRUE))
gender <- data.frame(clientId = c(1:300),
                     gender = sample(
                         c('male', 'female'),
                         300,
                         replace = TRUE,
                         prob = c(0.40, 0.60)
                     ))
date <- data.frame(orderId = c(1:1000),
                   orderdate = sample((1:100), 1000, replace = TRUE))
orders <- merge(data, order, by = 'orderId')
orders <- merge(orders, gender, by = 'clientId')
orders <- merge(orders, date, by = 'orderId')
orders <- orders[orders$product != 'NULL',]
orders$orderdate <- as.Date(orders$orderdate, origin = "2012-01-01")
rm(data, date, order, gender)
```

```{r}
#| label: fig-lcg-explore
#| fig-cap: "시뮬레이션된 주문 로그에서 구매 빈도와 최신성의 주변 분포."
# reporting date
today <- as.Date('2012-04-11', format = '%Y-%m-%d')

# processing data
orders <-
    dcast(
        orders,
        orderId + clientId + gender + orderdate ~ product,
        value.var = 'product',
        fun.aggregate = length
    )

orders <- orders %>%
    group_by(clientId) %>%
    mutate(frequency = n(),
           recency = as.numeric(today - orderdate)) %>%
    filter(orderdate == max(orderdate)) %>%
    filter(orderId == max(orderId)) %>%
    ungroup()

# exploratory analysis
ggplot(orders, aes(x = frequency)) +
    theme_bw() +
    scale_x_continuous(breaks = c(1:10)) +
    geom_bar(alpha = 0.6, width = 1) +
    ggtitle("Distribution by frequency")

ggplot(orders, aes(x = recency)) +
    theme_bw() +
    geom_bar(alpha = 0.6, width = 1) +
    ggtitle("Distribution by recency")
```

위의 두 패널은 시뮬레이션된 로그에서 구매 빈도와 최신성의 주변 분포를 보여준다. 연속형 빈도와 최신성은 순서화된 구간으로 범주화되며, 격자가 가장 최근·고빈도에서부터 가장 덜 최근·저빈도로 읽히도록 팩터 수준이 정렬된다. 또한 고객이 마지막으로 구매한 제품 구성을 포착하는 마지막 장바구니(last cart) 변수를 생성한다.

```{r}
orders.segm <- orders %>%
    mutate(segm.freq = ifelse(between(frequency, 1, 1), '1',
                              ifelse(
                                  between(frequency, 2, 2), '2',
                                  ifelse(between(frequency, 3, 3), '3',
                                         ifelse(
                                             between(frequency, 4, 4), '4',
                                             ifelse(between(frequency, 5, 5), '5', '>5')
                                         ))
                              ))) %>%
    mutate(segm.rec = ifelse(
        between(recency, 0, 6),
        '0-6 days',
        ifelse(
            between(recency, 7, 13),
            '7-13 days',
            ifelse(
                between(recency, 14, 19),
                '14-19 days',
                ifelse(
                    between(recency, 20, 45),
                    '20-45 days',
                    ifelse(between(recency, 46, 80), '46-80 days', '>80 days')
                )
            )
        )
    )) %>%
    # creating last cart feature
    mutate(cart = paste(
        ifelse(a != 0, 'a', ''),
        ifelse(b != 0, 'b', ''),
        ifelse(c != 0, 'c', ''),
        sep = ''
    )) %>%
    arrange(clientId)

# defining order of boundaries
orders.segm$segm.freq <-
    factor(orders.segm$segm.freq, levels = c('>5', '5', '4', '3', '2', '1'))
orders.segm$segm.rec <-
    factor(
        orders.segm$segm.rec,
        levels = c(
            '>80 days',
            '46-80 days',
            '20-45 days',
            '14-19 days',
            '7-13 days',
            '0-6 days'
        )
    )
```

두 구간 팩터로 고객 수를 패싯 분할하면 @fig-lcg-basic 에 나타난 생애주기 격자가 생성된다. 각 패널은 하나의 최신성-빈도 셀을 나타내며, 막대의 높이는 현재 해당 셀에 속한 고객 수를 나타낸다.

```{r}
#| label: fig-lcg-basic
#| fig-cap: "생애주기 격자: 최신성 구간(열)과 빈도 구간(행)으로 패싯 분할된 고객 수."
lcg <- orders.segm %>%
    group_by(segm.rec, segm.freq) %>%
    summarise(quantity = n()) %>%
    mutate(client = 'client') %>%
    ungroup()
lcg.matrix <-
    dcast(lcg,
          segm.freq ~ segm.rec,
          value.var = 'quantity',
          fun.aggregate = sum)

ggplot(lcg, aes(x = client, y = quantity, fill = quantity)) +
    theme_bw() +
    theme(panel.grid = element_blank()) +
    geom_bar(stat = 'identity', alpha = 0.6) +
    geom_text(aes(y = max(quantity) / 2, label = quantity), size = 4) +
    facet_grid(segm.freq ~ segm.rec) +
    ggtitle("LifeCycle Grids")
```

격자를 최근/비최근 및 빈번/비빈번 사분면으로 단순화하고, 성별 및 마지막 장바구니 구성에 따라 분할하면, 가치가 어디에 집중되어 있고 각 영역에 어떤 하위 인구집단이 존재하는지를 보여주는 전략적 지도로 전환할 수 있다.

```{r}
#| label: fig-lcg-advanced
#| fig-cap: "사분면 색상(최근/빈번 여부)이 추가되고 성별 및 마지막 장바구니 구성으로 분할되어 고객 기반의 전략적 지도로 활용되는 확장형 생애주기 격자."
lcg.adv <- lcg %>%
    mutate(
        rec.type = ifelse(
            segm.rec %in% c("> 80 days", "46 - 80 days", "20 - 45 days"),
            "not recent",
            "recent"
        ),
        freq.type = ifelse(segm.freq %in% c(" >
          5", "5", "4"), "frequent", "infrequent"),
        customer.type = interaction(rec.type, freq.type)
    )

ggplot(lcg.adv, aes(x = client, y = quantity, fill = customer.type)) +
    theme_bw() +
    theme(panel.grid = element_blank()) +
    facet_grid(segm.freq ~ segm.rec) +
    geom_bar(stat = 'identity', alpha = 0.6) +
    geom_text(aes(y = max(quantity) / 2, label = quantity), size = 4) +
    ggtitle("LifeCycle Grids")

# with background
ggplot(lcg.adv, aes(x = client, y = quantity, fill = customer.type)) +
    theme_bw() +
    theme(panel.grid = element_blank()) +
    geom_rect(
        aes(fill = customer.type),
        xmin = -Inf,
        xmax = Inf,
        ymin = -Inf,
        ymax = Inf,
        alpha = 0.1
    ) +
    facet_grid(segm.freq ~ segm.rec) +
    geom_bar(stat = 'identity', alpha = 0.7) +
    geom_text(aes(y = max(quantity) / 2, label = quantity), size = 4) +
    ggtitle("LifeCycle Grids")

lcg.sub <- orders.segm %>%
    group_by(gender, cart, segm.rec, segm.freq) %>%
    summarise(quantity = n()) %>%
    mutate(client = 'client') %>%
    ungroup()

ggplot(lcg.sub, aes(x = client, y = quantity, fill = gender)) +
    theme_bw() +
    scale_fill_brewer(palette = 'Set1') +
    theme(panel.grid = element_blank()) +
    geom_bar(stat = 'identity',
             position = 'fill' ,
             alpha = 0.6) +
    facet_grid(segm.freq ~ segm.rec) +
    ggtitle("LifeCycle Grids by gender (proportion)")
```

#### 격자 상의 CLV와 CAC {#sec-clv-cac}

단순 고객 수 대신 격자의 각 셀을 재무 지표로 채울 수 있다. 실현된 **고객 생애 가치(CLV)**(누적 매출총이익)와 **고객 획득 비용(CAC)**을 결합하면 수익성이 어디에 집중되는지 확인하고, 어떤 셀이 순마진을 창출하며 어떤 셀이 아직 획득 비용을 회수하지 못했는지를 파악할 수 있다. 시뮬레이션된 고객별 CAC와 제품별 매출총이익을 결합하여 격자를 재계산하고, 아래 격자에서 총계 및 고객당 기준으로 CLV 대 CAC를 시각화한다.

```{r}
#| label: fig-lcg-clv-cac
#| fig-cap: "고객 생애 가치(CLV)와 획득 비용(CAC)을 총계 및 고객당 기준으로 중첩 표시한 생애주기 격자. CLV가 CAC를 초과하는 셀은 획득 투자 비용을 회수한 영역이다."
# loading libraries
library(dplyr)
library(reshape2)
library(ggplot2)

# creating data sample
set.seed(10)
data <- data.frame(
    orderId = sample(c(1:1000), 5000, replace = TRUE),
    product = sample(
        c('NULL', 'a', 'b', 'c'),
        5000,
        replace = TRUE,
        prob = c(0.15, 0.65, 0.3, 0.15)
    )
)
order <- data.frame(orderId = c(1:1000),
                    clientId = sample(c(1:300), 1000, replace = TRUE))
gender <- data.frame(clientId = c(1:300),
                     gender = sample(
                         c('male', 'female'),
                         300,
                         replace = TRUE,
                         prob = c(0.40, 0.60)
                     ))
date <- data.frame(orderId = c(1:1000),
                   orderdate = sample((1:100), 1000, replace = TRUE))
orders <- merge(data, order, by = 'orderId')
orders <- merge(orders, gender, by = 'clientId')
orders <- merge(orders, date, by = 'orderId')
orders <- orders[orders$product != 'NULL',]
orders$orderdate <- as.Date(orders$orderdate, origin = "2012-01-01")
rm(data, date, order, gender)
# creating data frames with CAC and Gross margin
cac <-
    data.frame(clientId = c(1:300),
               cac = sample(c(10:15), 300, replace = TRUE))
gr.margin <-
    data.frame(product = c('a', 'b', 'c'),
               grossmarg = c(1, 2, 3))

# reporting date
today <- as.Date('2012-04-11', format = '%Y-%m-%d')
# calculating customer lifetime value
orders <- merge(orders, gr.margin, by = 'product')
clv <- orders %>%
    group_by(clientId) %>%
    summarise(clv = sum(grossmarg)) %>%
    ungroup()

# processing data
orders <-
    dcast(
        orders,
        orderId + clientId + orderdate ~ product,
        value.var = 'product',
        fun.aggregate = length
    )

orders <- orders %>%
    group_by(clientId) %>%
    mutate(frequency = n(),
           recency = as.numeric(today - orderdate)) %>%
    filter(orderdate == max(orderdate)) %>%
    filter(orderId == max(orderId)) %>%
    ungroup()

orders.segm <- orders %>%
    mutate(segm.freq = ifelse(between(frequency, 1, 1), '1',
                              ifelse(
                                  between(frequency, 2, 2), '2',
                                  ifelse(between(frequency, 3, 3), '3',
                                         ifelse(
                                             between(frequency, 4, 4), '4',
                                             ifelse(between(frequency, 5, 5), '5', '>5')
                                         ))
                              ))) %>%
    mutate(segm.rec = ifelse(
        between(recency, 0, 6),
        '0-6 days',
        ifelse(
            between(recency, 7, 13),
            '7-13 days',
            ifelse(
                between(recency, 14, 19),
                '14-19 days',
                ifelse(
                    between(recency, 20, 45),
                    '20-45 days',
                    ifelse(between(recency, 46, 80), '46-80 days', '>80 days')
                )
            )
        )
    )) %>%
    arrange(clientId)

# defining order of boundaries
orders.segm$segm.freq <-
    factor(orders.segm$segm.freq, levels = c('>5', '5', '4', '3', '2', '1'))
orders.segm$segm.rec <-
    factor(
        orders.segm$segm.rec,
        levels = c(
            '>80 days',
            '46-80 days',
            '20-45 days',
            '14-19 days',
            '7-13 days',
            '0-6 days'
        )
    )

orders.segm <- merge(orders.segm, cac, by = 'clientId')
orders.segm <- merge(orders.segm, clv, by = 'clientId')

lcg.clv <- orders.segm %>%
    group_by(segm.rec, segm.freq) %>%
    summarise(quantity = n(),
              # calculating cumulative CAC and CLV
              cac = sum(cac),
              clv = sum(clv)) %>%
    ungroup() %>%
    # calculating CAC and CLV per client
    mutate(cac1 = round(cac / quantity, 2),
           clv1 = round(clv / quantity, 2))

lcg.clv <-
    reshape2::melt(lcg.clv, id.vars = c('segm.rec', 'segm.freq', 'quantity'))

ggplot(lcg.clv[lcg.clv$variable %in% c('clv', 'cac'), ], aes(x = variable, y =
                                                                 value, fill = variable)) +
    theme_bw() +
    theme(panel.grid = element_blank()) +
    geom_bar(stat = 'identity', alpha = 0.6, aes(width = quantity / max(quantity))) +
    geom_text(aes(y = value, label = value), size = 4) +
    facet_grid(segm.freq ~ segm.rec) +
    ggtitle("LifeCycle Grids - CLV vs CAC (total)")
ggplot(lcg.clv[lcg.clv$variable %in% c('clv1', 'cac1'), ], aes(x = variable, y =
                                                                   value, fill = variable)) +
    theme_bw() +
    theme(panel.grid = element_blank()) +
    geom_bar(stat = 'identity', alpha = 0.6, aes(width = quantity / max(quantity))) +
    geom_text(aes(y = value, label = value), size = 4) +
    facet_grid(segm.freq ~ segm.rec) +
    ggtitle("LifeCycle Grids - CLV vs CAC (average)")
```

#### 코호트 분석 (Cohort Analysis) {#sec-cohort}

**코호트(Cohort)**는 공유된 출발점(가장 흔하게는 획득 월)을 기준으로 고객들을 그룹화하여, 서로 다른 환경에서 획득된 고객 집단들이 시간이 지남에 따라 어떻게 노화하고 진화하는지를 공정한 기준에서 비교할 수 있도록 한다. 코호트 분석은 공통된 특성을 가진 고객들을 동질적 그룹으로 묶고, 각 그룹의 생애에 걸친 가치 궤적을 추적한다. 아래 설정은 보다 대규모의 주문 로그를 시뮬레이션하고, 고객별 빈도, 최신성, 평균 구매 간격, 첫 구매 코호트 레이블, 현재까지 실현된 CLV, 획득 캠페인 및 CAC, 그리고 예측된 **잠재(potential)** CLV를 구성한다.

```{r}
# loading libraries
library(dplyr)
library(reshape2)
library(ggplot2)
library(networkD3)

# helper: render a from/to/weight link table as an embeddable D3 Sankey diagram.
# networkD3 produces a self-contained htmlwidget; googleVis's gvisSankey only opens a
# browser window and cannot embed in the rendered book, so we replace it here.
make_sankey <- function(links, from = "from", to = "to", weight = "n", font = 11) {
  # htmlwidget: HTML output only. PDF/EPUB cannot rasterize the percentage-width
  # widget via webshot2, so skip rendering it for non-HTML formats.
  if (!knitr::pandoc_to("html")) return(invisible(NULL))
  nodes <- data.frame(name = unique(c(links[[from]], links[[to]])), stringsAsFactors = FALSE)
  links$.src <- match(links[[from]], nodes$name) - 1L
  links$.tgt <- match(links[[to]],   nodes$name) - 1L
  networkD3::sankeyNetwork(Links = links, Nodes = nodes, Source = ".src",
                           Target = ".tgt", Value = weight, NodeID = "name",
                           fontSize = font, nodeWidth = 20)
}

set.seed(10)
# creating orders data sample
data <- data.frame(
    orderId = sample(c(1:5000), 25000, replace = TRUE),
    product = sample(
        c('NULL', 'a', 'b', 'c'),
        25000,
        replace = TRUE,
        prob = c(0.15, 0.65, 0.3, 0.15)
    )
)
order <- data.frame(orderId = c(1:5000),
                    clientId = sample(c(1:1500), 5000, replace = TRUE))
date <- data.frame(orderId = c(1:5000),
                   orderdate = sample((1:500), 5000, replace = TRUE))
orders <- merge(data, order, by = 'orderId')
orders <- merge(orders, date, by = 'orderId')
orders <- orders[orders$product != 'NULL',]
orders$orderdate <- as.Date(orders$orderdate, origin = "2012-01-01")
rm(data, date, order)
# creating data frames with CAC, Gross margin, Campaigns and Potential CLV
gr.margin <-
    data.frame(product = c('a', 'b', 'c'),
               grossmarg = c(1, 2, 3))
campaign <- data.frame(clientId = c(1:1500),
                       campaign = paste('campaign', sample(c(1:7), 1500, replace = TRUE), sep =
                                            ' '))
cac <-
    data.frame(campaign = unique(campaign$campaign),
               cac = sample(c(10:15), 7, replace = TRUE))
campaign <- merge(campaign, cac, by = 'campaign')
potential <- data.frame(clientId = c(1:1500),
                        clv.p = sample(c(0:50), 1500, replace = TRUE))
rm(cac)

# reporting date
today <- as.Date('2013-05-16', format = '%Y-%m-%d')
```

네 개의 보조 테이블은 서로 다른 역할을 수행한다. `campaign`은 각 고객의 획득 캠페인과 획득 비용을 담고 있으며, `margin`은 제품별 매출총이익을 제공하고, `potential`은 고객별 예측 CLV를 가지며, `orders`는 거래 내역을 기록한다. 다음 블록은 고객별 특징 변수와 코호트 레이블을 계산한다.

```{r}
# calculating CLV, frequency, recency, average time lapses between purchases and defining cohorts

orders <- merge(orders, gr.margin, by = 'product')

customers <- orders %>%
    # combining products and summarising gross margin
    group_by(orderId, clientId, orderdate) %>%
    summarise(grossmarg = sum(grossmarg)) %>%
    ungroup() %>%
    # calculating frequency, recency, average time lapses between purchases and defining cohorts
    group_by(clientId) %>%
    mutate(
        frequency = n(),
        recency = as.numeric(today - max(orderdate)),
        av.gap = round(as.numeric(max(orderdate) - min(orderdate)) / frequency, 0),
        cohort = format(min(orderdate), format = '%Y-%m')
    ) %>%
    ungroup() %>%
    # calculating CLV to date
    group_by(clientId, cohort, frequency, recency, av.gap) %>%
    summarise(clv = sum(grossmarg)) %>%
    arrange(clientId) %>%
    ungroup()
# calculating potential CLV and CAC
customers <- merge(customers, campaign, by = 'clientId')
customers <- merge(customers, potential, by = 'clientId')
# leading the potential value to more or less real value
customers$clv.p <-
    round(customers$clv.p / sqrt(customers$recency) * customers$frequency,
          2)

rm(potential, gr.margin, today)
# adding segments
customers <- customers %>%
    mutate(segm.freq = ifelse(between(frequency, 1, 1), '1',
                              ifelse(
                                  between(frequency, 2, 2), '2',
                                  ifelse(between(frequency, 3, 3), '3',
                                         ifelse(
                                             between(frequency, 4, 4), '4',
                                             ifelse(between(frequency, 5, 5), '5', '>5')
                                         ))
                              ))) %>%
    mutate(segm.rec = ifelse(
        between(recency, 0, 30),
        '0-30 days',
        ifelse(
            between(recency, 31, 60),
            '31-60 days',
            ifelse(
                between(recency, 61, 90),
                '61-90 days',
                ifelse(
                    between(recency, 91, 120),
                    '91-120 days',
                    ifelse(between(recency, 121, 180), '121-180 days', '>180 days')
                )
            )
        )
    ))

# defining order of boundaries
customers$segm.freq <-
    factor(customers$segm.freq, levels = c('>5', '5', '4', '3', '2', '1'))
customers$segm.rec <-
    factor(
        customers$segm.rec,
        levels = c(
            '>180 days',
            '121-180 days',
            '91-120 days',
            '61-90 days',
            '31-60 days',
            '0-30 days'
        )
    )
```

##### First-Purchase-Date Cohorts {#sec-fpd-cohorts}

Grouping by first-purchase month and laying the result on the lifecycle grid lets the
analyst compare cohorts on profitability (average CLV minus CAC), on combined realized
plus potential value, and on purchasing pace. The customer-flow analysis tracks how a
single cohort redistributes across recency–frequency states at successive reporting
dates, with Sankey diagrams visualizing the dominant paths to churn or loyalty.

```{r, eval = FALSE}
lcg.coh <- customers %>%
    group_by(cohort, segm.rec, segm.freq) %>%
    # calculating cumulative values
    summarise(
        quantity = n(),
        cac = sum(cac),
        clv = sum(clv),
        clv.p = sum(clv.p),
        av.gap = sum(av.gap)
    ) %>%
    ungroup() %>%
    # calculating average values
    mutate(
        av.cac = round(cac / quantity, 2),
        av.clv = round(clv / quantity, 2),
        av.clv.p = round(clv.p / quantity, 2),
        av.clv.tot = av.clv + av.clv.p,
        av.gap = round(av.gap / quantity, 2),
        diff = av.clv - av.cac
    )

# 1. Structure of averages and comparison cohorts

ggplot(lcg.coh, aes(x = cohort, fill = cohort)) +
    theme_bw() +
    theme(panel.grid = element_blank()) +
    geom_bar(aes(y = diff), stat = 'identity', alpha = 0.5) +
    geom_text(aes(y = diff, label = round(diff, 0)), size = 4) +
    facet_grid(segm.freq ~ segm.rec) +
    theme(axis.text.x = element_text(
        angle = 90,
        hjust = .5,
        vjust = .5,
        face = "plain"
    )) +
    ggtitle("Cohorts in LifeCycle Grids - difference between av.CLV to date and av.CAC")

ggplot(lcg.coh, aes(x = cohort, fill = cohort)) +
    theme_bw() +
    theme(panel.grid = element_blank()) +
    geom_bar(aes(y = av.clv.tot), stat = 'identity', alpha = 0.2) +
    geom_text(aes(
        y = av.clv.tot + 10,
        label = round(av.clv.tot, 0),
        color = cohort
    ), size = 4) +
    geom_bar(aes(y = av.clv), stat = 'identity', alpha = 0.7) +
    geom_errorbar(aes(y = av.cac, ymax = av.cac, ymin = av.cac),
                  color = 'red',
                  size = 1.2) +
    geom_text(
        aes(y = av.cac, label = round(av.cac, 0)),
        size = 4,
        color = 'darkred',
        vjust = -.5
    ) +
    facet_grid(segm.freq ~ segm.rec) +
    theme(axis.text.x = element_text(
        angle = 90,
        hjust = .5,
        vjust = .5,
        face = "plain"
    )) +
    ggtitle("Cohorts in LifeCycle Grids - total av.CLV and av.CAC")

# 2. Analyzing customer flows
# customers flows analysis (FPD cohorts)
# defining cohort and reporting dates
report.dates <-
    c(as.Date('2012-04-11', format = '%Y-%m-%d'),
      as.Date('2012-07-11', format = '%Y-%m-%d'))
cohort.name <- '2012-01'

# defining segments for each cohort's customer for reporting dates
df.sankey <- data.frame()
for (i in 1:length(report.dates)) {
    orders.cache <- orders %>%
        filter(orderdate <= report.dates[i])

    customers.cache <- orders.cache %>%
        group_by(clientId) %>%
        mutate(
            frequency = n(),
            recency = as.numeric(report.dates[i] - max(orderdate)),
            cohort = format(min(orderdate), format = '%Y-%m')
        ) %>%
        filter(cohort == cohort.name) %>%
        ungroup() %>%
        select(clientId, frequency, recency, cohort) %>%
        unique() %>%
        mutate(segm.freq = ifelse(
            between(frequency, 1, 1),
            '1 purch',
            ifelse(
                between(frequency, 2, 2),
                '2 purch',
                ifelse(
                    between(frequency, 3, 3),
                    '3 purch',
                    ifelse(
                        between(frequency, 4, 4),
                        '4 purch',
                        ifelse(between(frequency, 5, 5), '5 purch', '>5 purch')
                    )
                )
            )
        )) %>%
        mutate(segm.rec = ifelse(
            between(recency, 0, 30),
            '0-30 days',
            ifelse(
                between(recency, 31, 60),
                '31-60 days',
                ifelse(
                    between(recency, 61, 90),
                    '61-90 days',
                    ifelse(
                        between(recency, 91, 120),
                        '91-120 days',
                        ifelse(between(recency, 121, 180), '121-180 days', '>180 days')
                    )
                )
            )
        )) %>%
        mutate(
            cohort.segm = paste(cohort, segm.rec, segm.freq, sep = ' : '),
            report.date = report.dates[i]
        ) %>%
        select(clientId, cohort.segm, report.date)

    df.sankey <- rbind(df.sankey, customers.cache)
}

# processing data for Sankey diagram format
df.sankey <-
    dcast(df.sankey,
          clientId ~ report.date,
          value.var = 'cohort.segm',
          fun.aggregate = NULL)
write.csv(df.sankey, 'customers_path.csv', row.names = FALSE)
df.sankey <- df.sankey %>% select(-clientId)

df.sankey.plot <- data.frame()
for (i in 2:ncol(df.sankey)) {
    df.sankey.cache <- df.sankey %>%
        group_by(df.sankey[, i - 1], df.sankey[, i]) %>%
        summarise(n = n()) %>%
        ungroup()

    colnames(df.sankey.cache)[1:2] <- c('from', 'to')

    df.sankey.cache$from <-
        paste(df.sankey.cache$from, ' (', report.dates[i - 1], ')', sep = '')
    df.sankey.cache$to <-
        paste(df.sankey.cache$to, ' (', report.dates[i], ')', sep = '')

    df.sankey.plot <- rbind(df.sankey.plot, df.sankey.cache)
}

# plotting
make_sankey(df.sankey.plot)

# purchasing pace

ggplot(lcg.coh, aes(x = cohort, fill = cohort)) +
    theme_bw() +
    theme(panel.grid = element_blank()) +
    geom_bar(aes(y = av.gap), stat = 'identity', alpha = 0.6) +
    geom_text(aes(y = av.gap, label = round(av.gap, 0)), size = 4) +
    facet_grid(segm.freq ~ segm.rec) +
    theme(axis.text.x = element_text(
        angle = 90,
        hjust = .5,
        vjust = .5,
        face = "plain"
    )) +
    ggtitle("Cohorts in LifeCycle Grids - average time lapses between purchases")
```

##### 획득 캠페인 코호트 (Campaign Cohorts) {#sec-campaign-cohorts}

첫 구매 월 대신 **획득 캠페인(acquisition campaign)**을 기준으로 동일한 분석 구조를 적용하면 다른 질문에 답할 수 있다. 즉, 어떤 캠페인이 획득 비용을 정당화할 만큼 충분한 실현 가치를 창출하는 고객을 유치했는지, 그리고 이들의 구매 속도는 어떠한지이다. 아래 플롯들은 캠페인별 CLV와 CAC의 차이, 획득 비용 대비 실현 가치 및 잠재 가치의 합산 총액, 그리고 평균 구매 간격을 보고한다.

```{r}
#| label: fig-campaign-cohorts
#| fig-cap: "생애주기 격자 상의 캠페인 코호트: 획득 캠페인별 수익성 격차, 획득 비용 대비 총 가치, 그리고 구매 속도."
# campaign cohorts
lcg.camp <- customers %>%
    group_by(campaign, segm.rec, segm.freq) %>%
    # calculating cumulative values
    summarise(
        quantity = n(),
        cac = sum(cac),
        clv = sum(clv),
        clv.p = sum(clv.p),
        av.gap = sum(av.gap)
    ) %>%
    ungroup() %>%
    # calculating average values
    mutate(
        av.cac = round(cac / quantity, 2),
        av.clv = round(clv / quantity, 2),
        av.clv.p = round(clv.p / quantity, 2),
        av.clv.tot = av.clv + av.clv.p,
        av.gap = round(av.gap / quantity, 2),
        diff = av.clv - av.cac
    )

ggplot(lcg.camp, aes(x = campaign, fill = campaign)) +
    theme_bw() +
    theme(panel.grid = element_blank()) +
    geom_bar(aes(y = diff), stat = 'identity', alpha = 0.5) +
    geom_text(aes(y = diff, label = round(diff, 0)), size = 4) +
    facet_grid(segm.freq ~ segm.rec) +
    theme(axis.text.x = element_text(
        angle = 90,
        hjust = .5,
        vjust = .5,
        face = "plain"
    )) +
    ggtitle("Campaigns in LifeCycle Grids - difference between av.CLV to date and av.CAC")

ggplot(lcg.camp, aes(x = campaign, fill = campaign)) +
    theme_bw() +
    theme(panel.grid = element_blank()) +
    geom_bar(aes(y = av.clv.tot), stat = 'identity', alpha = 0.2) +
    geom_text(aes(
        y = av.clv.tot + 10,
        label = round(av.clv.tot, 0),
        color = campaign
    ), size = 4) +
    geom_bar(aes(y = av.clv), stat = 'identity', alpha = 0.7) +
    geom_errorbar(aes(y = av.cac, ymax = av.cac, ymin = av.cac),
                  color = 'red',
                  size = 1.2) +
    geom_text(
        aes(y = av.cac, label = round(av.cac, 0)),
        size = 4,
        color = 'darkred',
        vjust = -.5
    ) +
    facet_grid(segm.freq ~ segm.rec) +
    theme(axis.text.x = element_text(
        angle = 90,
        hjust = .5,
        vjust = .5,
        face = "plain"
    )) +
    ggtitle("Campaigns in LifeCycle Grids - total av.CLV and av.CAC")

ggplot(lcg.camp, aes(x = campaign, fill = campaign)) +
    theme_bw() +
    theme(panel.grid = element_blank()) +
    geom_bar(aes(y = av.gap), stat = 'identity', alpha = 0.6) +
    geom_text(aes(y = av.gap, label = round(av.gap, 0)), size = 4) +
    facet_grid(segm.freq ~ segm.rec) +
    theme(axis.text.x = element_text(
        angle = 90,
        hjust = .5,
        vjust = .5,
        face = "plain"
    )) +
    ggtitle("Campaigns in LifeCycle Grids - average time lapses between purchases")
```

##### 유지율 (Retention Rate) {#sec-retention-rate}

**유지율(Retention rate)**은 특정 생애 기간 이후에도 여전히 활성 상태를 유지하는 코호트 구성원의 비율이다. 획득 시점에 $N_{c,0}$명의 구성원을 가졌고 생애 기간 $\tau$ 시점에 $N_{c,\tau}$명이 활동 중인 코호트 $c$에 대해, 유지율은 $N_{c,\tau}/N_{c,0}$이며 전기 대비 유지율은 $N_{c,\tau}/N_{c,\tau-1}$이다. 데이터에 계절성(시뮬레이션된 블랙 프라이데이 상승 효과)을 반영하여 유지율을 순환 플롯(cycle plot)으로 시각화하면, 아래 그래프에서 볼 수 있듯이 순수한 코호트 품질 차이와 달력상 계절 효과를 분리하여 파악할 수 있다.

```{r}
#| label: fig-retention-cycle
#| fig-cap: "순환 플롯(cycle plot) 및 생애 연차별 코호트 규모 막대로 나타낸 고객 유지율(계절성 시뮬레이션 포함). 평활화된 추세선은 코호트 품질 차이와 달력 효과를 분리해 낸다."
# loading libraries
library(dplyr)
library(reshape2)
library(ggplot2)
library(scales)
library(gridExtra)
# creating data sample
set.seed(10)
cohorts <-
    data.frame(
        cohort = paste('cohort', formatC(
            c(1:36),
            width = 2,
            format = 'd',
            flag = '0'
        ), sep = '_'),
        Y_00 = sample(c(1300:1500), 36, replace = TRUE),
        Y_01 = c(sample(c(800:1000), 36, replace = TRUE)),
        Y_02 = c(sample(c(600:800), 24, replace = TRUE), rep(NA, 12)),
        Y_03 = c(sample(c(400:500), 12, replace = TRUE), rep(NA, 24))
    )
# simulating seasonality (Black Friday)
cohorts[c(11, 23, 35), 2] <-
    as.integer(cohorts[c(11, 23, 35), 2] * 1.25)
cohorts[c(11, 23, 35), 3] <-
    as.integer(cohorts[c(11, 23, 35), 3] * 1.10)
cohorts[c(11, 23, 35), 4] <-
    as.integer(cohorts[c(11, 23, 35), 4] * 1.07)

# calculating retention rate and preparing data for plotting
df_plot <-
    reshape2::melt(
        cohorts,
        id.vars = 'cohort',
        value.name = 'number',
        variable.name = "year_of_LT"
    )

df_plot <- df_plot %>%
    group_by(cohort) %>%
    arrange(year_of_LT) %>%
    mutate(number_prev_year = lag(number),
           number_Y_00 = number[which(year_of_LT == 'Y_00')]) %>%
    ungroup() %>%
    mutate(
        ret_rate_prev_year = number / number_prev_year,
        ret_rate = number / number_Y_00,
        year_cohort = paste(year_of_LT, cohort, sep = '-')
    )

##### The first way for plotting cycle plot via scaling
# calculating the coefficient for scaling 2nd axis
k <-
    max(df_plot$number_prev_year[df_plot$year_of_LT == 'Y_01'] * 1.15) / min(df_plot$ret_rate[df_plot$year_of_LT == 'Y_01'])

# retention rate cycle plot
ggplot(
    na.omit(df_plot),
    aes(
        x = year_cohort,
        y = ret_rate,
        group = year_of_LT,
        color = year_of_LT
    )
) +
    theme_bw() +
    geom_point(size = 4) +
    geom_text(
        aes(
            label = paste(round(ret_rate * 100, 1), '%', sep = ''),
            vjust = -1
        ),
        size = 3.5,
        color = 'black'
    ) +
    geom_line(size = 1, alpha = 0.5) +
    geom_smooth(
        method = 'loess',
        color = 'black',
        size = 1,
        fill = 'black',
        alpha = 0.2
    ) +
    geom_bar(
        aes(
            y = number_prev_year / k,
            fill = year_of_LT,
            color = NULL
        ),
        stat = "identity",
        alpha = 0.2,
        width = 0.5
    ) +
    geom_text(
        aes(
            y = number_prev_year / k,
            label = number_prev_year,
            vjust = -0.5
        ),
        size = 3.5,
        color = 'black'
    ) +
    scale_y_continuous(
        labels = percent_format(),
        limits = c(0, 1),
        sec.axis = sec_axis( ~ . * k, name = "Number of clients in the previous year of LT", labels = comma)
    ) +
    theme(
        legend.position = 'none',
        title = element_text(size = 14, color = 'black'),
        axis.title.y = element_text(size = 10, color = 'black'),
        axis.text.x = element_text(
            angle = 90,
            vjust = 0.5,
            hjust = 1,
            size = 9,
            color = 'black'
        )
    ) +
    labs(x = 'Year of LT and Cohort', y = 'Retention rate') +
    ggtitle("Customer Retention Rate Cycle Plot")

##### The second way for plotting cycle plot via multi-plotting
# plot #1 - Retention rate
p1 <-
    ggplot(
        na.omit(df_plot),
        aes(
            x = year_cohort,
            y = ret_rate,
            group = year_of_LT,
            color = year_of_LT
        )
    ) +
    theme_bw() +
    geom_point(size = 4) +
    geom_text(
        aes(
            label = paste(round(ret_rate * 100, 1), '%', sep = ''),
            vjust = -1
        ),
        size = 3.5,
        color = 'black'
    ) +
    geom_line(size = 1, alpha = 0.5) +
    geom_smooth(
        method = 'loess',
        color = 'black',
        size = 1,
        fill = 'black',
        alpha = 0.2
    ) +
    scale_y_continuous(labels = percent_format(), limits = c(0, 1)) +
    theme(
        legend.position = 'none',
        title = element_text(size = 14, color = 'black'),
        axis.title.x = element_blank(),
        axis.title.y = element_text(size = 10, color = 'black'),
        axis.text.x = element_blank()
    ) +
    labs(y = 'Retention rate') +
    ggtitle("Customer Retention Rate Cycle Plot")

# plot #2 - number of customers
p2 <-
    ggplot(
        na.omit(df_plot),
        aes(
            x = year_cohort,
            y = number_prev_year,
            group = year_of_LT,
            fill = year_of_LT
        )
    ) +
    theme_bw() +
    geom_bar(stat = "identity",
             alpha = 0.5,
             width = 0.5) +
    geom_text(aes(label = number_prev_year, vjust = -0.5),
              size = 3.5,
              color = 'black') +
    scale_y_continuous(labels = comma, limits = c(0, max(df_plot$number_prev_year) * 1.2)) +
    theme(
        legend.position = 'none',
        axis.title.y = element_text(size = 10, color = 'black'),
        axis.text.x = element_text(
            angle = 90,
            vjust = 0.5,
            hjust = 1,
            size = 9,
            color = 'black'
        )
    ) +
    labs(x = 'Year of LT and Cohort', y = 'Number of clients in the previous year of LT')

# multiplot
grid.arrange(p1, p2, ncol = 1, heights = c(2, 1.2))

# retention rate bubble chart
p1 <-
    ggplot(
        na.omit(df_plot) %>% filter(year_of_LT != 'Y_00'),
        aes(
            x = cohort,
            y = year_of_LT,
            color = ret_rate,
            size = number_prev_year
        )
    ) +
    theme_bw() +
    scale_color_gradientn(
        colours = c("#e7f0fa", "#c9e2f6", "#95cbee", "#0099dc", "#4ab04a", "#ffd73e", "#eec73a",
                    "#e29421", "#e29421", "#f05336", "#ce472e"),
        labels = percent_format()
    ) +
    geom_point() +
    geom_text(
        aes(
            label = paste(round(ret_rate * 100, 1), '%', sep = ''),
            vjust = -1.2,
            size = 2000
        ),
        color = 'black'
    ) +
    scale_size(range = c(5, 20)) +
    theme(
        legend.position = 'none',
        title = element_text(size = 14, color = 'black'),
        axis.title.y = element_text(size = 10, color = 'black'),
        axis.text.x = element_text(
            angle = 90,
            vjust = 0.5,
            hjust = 1,
            size = 9,
            color = 'black'
        )
    ) +
    labs(x = 'Cohort', y = 'Year of LT') +
    ggtitle("Customer Retention Rate Bubble Chart")

p1

# retention rate falling drops chart
p1 <-
    ggplot(
        na.omit(df_plot) %>% filter(year_of_LT != 'Y_00'),
        aes(
            x = cohort,
            y = ret_rate,
            color = year_of_LT,
            size = number_prev_year
        )
    ) +
    theme_bw() +
    scale_color_brewer(palette = 'Set1') +
    geom_point() +
    geom_text(
        aes(
            label = paste(round(ret_rate * 100, 1), '%', sep = ''),
            vjust = -1.2,
            size = 2000
        ),
        color = 'black'
    ) +
    scale_size(range = c(5, 20)) +
    scale_y_continuous(labels = percent_format()) +
    theme(
        legend.position = 'none',
        title = element_text(size = 14, color = 'black'),
        axis.title.y = element_text(size = 10, color = 'black'),
        axis.text.x = element_text(
            angle = 90,
            vjust = 0.5,
            hjust = 1,
            size = 9,
            color = 'black'
        )
    ) +
    labs(x = 'Cohort', y = 'Retention rate') +
    ggtitle("Customer Retention Rate Falling Drops Chart")

p1
```

##### 유지율 차트 및 삼각 분석 (Retention Charts) {#sec-retention-charts}

전형적인 **유지율 삼각표(retention triangle)**는 각 코호트(행)에 대해 생애 기간의 각 월(열)마다 활성 상태를 유지하는 고객 수를 기록한다. 각 행을 첫 달 고객 수로 나누면 유지율 삼각 행렬이 생성된다. 세 가지 시각화 방식이 서로 다른 비교 관점을 제공한다. 동역학 차트(dynamics chart)는 생애 기간에 걸친 감쇠 곡선을 보여주고, 2개월차 차트는 단일 성숙도 지점에서 코호트들을 횡단면 비교하며, 순환 플롯은 특정 기준 코호트를 강조하여 달력 효과와 코호트 품질을 분리해 낸다.

```{r}
#| label: fig-retention-triangle
#| fig-cap: "유지율 삼각 분석: 생애 개월에 걸친 비율 동역학, 단일 개월 코호트 간 횡단면 비교, 두 기준 코호트를 강조한 순환 플롯."
# libraries
library(reshape2)
library(ggplot2)
library(dplyr)

cohort.clients <-
    data.frame(
        cohort = c(
            'Cohort01',
            'Cohort02',
            'Cohort03',
            'Cohort04',
            'Cohort05',
            'Cohort06',
            'Cohort07',
            'Cohort08',
            'Cohort09',
            'Cohort10',
            'Cohort11',
            'Cohort12'
        ),
        M01 = c(
            11000,
            10000,
            11000,
            12000,
            11000,
            12000,
            11000,
            10000,
            11000,
            12000,
            11000,
            12000
        ),
        M02 = c(
            8000,
            7500,
            7800,
            9000,
            8100,
            10000,
            8900,
            8000,
            8700,
            9800,
            9000,
            NA
        ),
        M03 = c(
            6000,
            5500,
            6000,
            7000,
            6800,
            8000,
            7000,
            6300,
            7000,
            7900,
            NA,
            NA
        ),
        M04 = c(5000, 4800, 5000, 6000, 5700, 7000, 5900, 5300, 6000, NA, NA, NA),
        M05 = c(4100, 4000, 4500, 5200, 4900, 6100, 5100, 4500, NA, NA, NA, NA),
        M06 = c(3800, 3800, 4100, 4600, 4200, 5300, 4300, NA, NA, NA, NA, NA),
        M07 = c(3400, 3400, 3700, 4100, 3800, 4600, NA, NA, NA, NA, NA, NA),
        M08 = c(3100, 3000, 3300, 3700, 3400, NA, NA, NA, NA, NA, NA, NA),
        M09 = c(2900, 2700, 3000, 3300, NA, NA, NA, NA, NA, NA, NA, NA),
        M10 = c(2600, 2500, 2700, NA, NA, NA, NA, NA, NA, NA, NA, NA),
        M11 = c(2300, 2200, NA, NA, NA, NA, NA, NA, NA, NA, NA, NA),
        M12 = c(2000, NA, NA, NA, NA, NA, NA, NA, NA, NA, NA, NA)
    )

# replace NAs for 0
cohort.clients.r <- cohort.clients
totcols <- ncol(cohort.clients.r)
for (i in 1:nrow(cohort.clients.r)) {
    df <-
        cohort.clients.r[i,] #take each row as a separate data frame
    df <-
        df[,!is.na(df)] #remove NAs from the particular row
    partcols <-
        ncol(df) #count number of columns in row (w/o zeros)
    #fill columns after values by zeros
    if (partcols < totcols)
        df[, c((partcols + 1):totcols)] <- 0
    cohort.clients.r[i,] <- df #replace initial row by new one
}
# Retention ratio = # clients in particular month / # clients in 1st month of life-time

#calculate retention (1)
x <- cohort.clients.r[, c(2:13)]
y <- cohort.clients.r[, 2]
reten.r <- apply(x, 2, function(x)
    x / y)
reten.r <- data.frame(cohort = (cohort.clients.r$cohort), reten.r)

#calculate retention (2)
c <- ncol(cohort.clients.r)
reten.r <- cohort.clients.r
for (i in 2:c) {
    reten.r[, (c + i - 1)] <- reten.r[, i] / reten.r[, 2]
}
reten.r <- reten.r[,-c(2:c)]
colnames(reten.r) <- colnames(cohort.clients.r)




#charts
reten.r <- reten.r[,-2] #remove M01 data because it is always 100%
#dynamics analysis chart
cohort.chart1 <- melt(reten.r, id.vars = 'cohort')
colnames(cohort.chart1) <- c('cohort', 'month', 'retention')
cohort.chart1 <- filter(cohort.chart1, retention != 0)
p <-
    ggplot(cohort.chart1,
           aes(
               x = month,
               y = retention,
               group = cohort,
               colour = cohort
           ))
p + geom_line(size = 2, alpha = 1 / 2) +
    geom_point(size = 3, alpha = 1) +
    geom_smooth(
        aes(group = 1),
        method = 'loess',
        size = 2,
        colour = 'red',
        se = FALSE
    ) +
    labs(title = "Cohorts Retention ratio dynamics")

#second month analysis chart
cohort.chart2 <-
    filter(cohort.chart1, month == 'M02') #choose any month instead of M02
p <-
    ggplot(cohort.chart2, aes(x = cohort, y = retention, colour = cohort))
p + geom_point(size = 3) +
    geom_line(aes(group = 1), size = 2, alpha = 1 / 2) +
    geom_smooth(
        aes(group = 1),
        size = 2,
        colour = 'red',
        method = 'lm',
        se = FALSE
    ) +
    labs(title = "Cohorts Retention ratio for 2nd month")
#cycle plot
cohort.chart3 <- cohort.chart1
cohort.chart3 <-
    mutate(cohort.chart3, month_cohort = paste(month, cohort))
p <-
    ggplot(cohort.chart3,
           aes(
               x = month_cohort,
               y = retention,
               group = month,
               colour = month
           ))
#choose any cohorts instead of Cohort07 and Cohort06
m1 <- filter(cohort.chart3, cohort == 'Cohort07')
m2 <- filter(cohort.chart3, cohort == 'Cohort06')
p + geom_point(size = 3) +
    geom_line(aes(group = month), size = 2, alpha = 1 / 2) +
    labs(title = "Cohorts Retention ratio cycle plot") +
    geom_line(
        data = m1,
        aes(group = 1),
        colour = 'blue',
        size = 2,
        alpha = 1 / 5
    ) +
    geom_line(
        data = m2,
        aes(group = 1),
        colour = 'blue',
        size = 2,
        alpha = 1 / 5
    ) +
    theme(axis.text.x = element_text(angle = 90, hjust = 1))
```

#### 생애주기 단계 순서 분석 (Lifecycle-Phase Sequence Analysis) {#sec-lifecycle-sequence}

마지막 생애주기 분석 기법은 사회과학에서 발전한 **순서 분석(sequence analysis)**을 차용하여 고객이 생애주기 상태(신규, 참여, 우수, 그리고 각각의 위험 및 이전 상태)를 통과하는 **순서(order)**를 연구한다. 목표는 각 코호트의 특징적인 경로 패턴을 식별하고, 기업이 선호하는 궤적으로 고객을 획득한 코호트를 발견하여 타겟 프로모션을 최적화하는 것이다. 각 고객에게 일련의 보고 기준일에 걸쳐 생애주기 상태가 할당되고, `TraMineR::seqdef()`를 통해 순서 객체로 인코딩된 후, 캠페인 및 첫 구매 코호트별로 가장 빈번한 순서 패턴이 시각화된다.

```{r, eval=FALSE}
library(TraMineR)

min.date <- min(orders$orderdate)
max.date <- max(orders$orderdate)

l <-
    c(seq(0, as.numeric(max.date - min.date), 10), as.numeric(max.date - min.date))

df <- data.frame()
for (i in l) {
    cur.date <- min.date + i
    print(cur.date)

    orders.cache <- orders %>%
        filter(orderdate <= cur.date)

    customers.cache <- orders.cache %>%
        select(-product,-grossmarg) %>%
        unique() %>%
        group_by(clientId) %>%
        mutate(frequency = n(),
               recency = as.numeric(cur.date - max(orderdate))) %>%
        ungroup() %>%
        select(clientId, frequency, recency) %>%
        unique() %>%

        mutate(segm =
                   ifelse(
                       between(frequency, 1, 2) & between(recency, 0, 60),
                       'new customer',
                       ifelse(
                           between(frequency, 1, 2) &
                               between(recency, 61, 180),
                           'under risk new customer',
                           ifelse(
                               between(frequency, 1, 2) & recency > 180,
                               '1x buyer',

                               ifelse(
                                   between(frequency, 3, 4) &
                                       between(recency, 0, 60),
                                   'engaged customer',
                                   ifelse(
                                       between(frequency, 3, 4) &
                                           between(recency, 61, 180),
                                       'under risk engaged customer',
                                       ifelse(
                                           between(frequency, 3, 4) & recency > 180,
                                           'former engaged customer',

                                           ifelse(
                                               frequency > 4 & between(recency, 0, 60),
                                               'best customer',
                                               ifelse(
                                                   frequency > 4 &
                                                       between(recency, 61, 180),
                                                   'under risk best customer',
                                                   ifelse(frequency > 4 &
                                                              recency > 180, 'former best customer', NA)
                                               )
                                           )
                                       )
                                   )
                               )
                           )
                       )
                   )) %>%

        mutate(report.date = i) %>%
        select(clientId, segm, report.date)

    df <- rbind(df, customers.cache)
}

# converting data to the sequence format
df <-
    dcast(df,
          clientId ~ report.date,
          value.var = 'segm',
          fun.aggregate = NULL)
df.seq <- seqdef(df,
                 2:ncol(df),
                 left = 'DEL',
                 right = 'DEL',
                 xtstep = 10)

# creating df with first purch.date and campaign cohort features
feat <- df %>% select(clientId)
feat <- merge(feat, campaign[, 1:2], by = 'clientId')
feat <- merge(feat, customers[, 1:2], by = 'clientId')

par(mar = c(1, 1, 1, 1))

# plotting the 10 most frequent sequences based on campaign
seqfplot(df.seq, border = NA, group = feat$campaign)

# plotting the 10 most frequent sequences based on campaign
seqfplot(
    df.seq,
    border = NA,
    group = feat$campaign,
    cex.legend = 0.9
)

# plotting the 10 most frequent sequences based on first purch.date cohort
coh.list <- sort(unique(feat$cohort))
# defining cohorts for plotting
feat.coh.list <- feat[feat$cohort %in% coh.list[1:6] ,]
df.coh <- df %>% filter(clientId %in% c(feat.coh.list$clientId))
df.seq.coh <-
    seqdef(
        df.coh,
        2:ncol(df.coh),
        left = 'DEL',
        right = 'DEL',
        xtstep = 10
    )
seqfplot(
    df.seq.coh,
    border = NA,
    group = feat.coh.list$cohort,
    cex.legend = 0.9
)
```

## 장바구니 및 순서 분석 {#sec-basket}

지금까지 살펴본 모형들은 고객이 구매를 하는지 **여부**와 **시점**을 요약하였다. 장바구니 분석(Basket analysis)은 고객이 **무엇을 함께 구매하는지**를 다루며, 순서 분석(Sequence analysis)은 방문에 걸쳐 **어떤 순서로** 구매하는지를 다룬다. 두 방법론 모두 교차 판매, 상품 기획(MD), 그리고 이탈 감지에 중요한 통찰을 제공한다.

### 장바구니의 다층 파이 차트 {#sec-basket-pie}

Sergey Bryl'의 방식을 따른 첫 번째 시각화 기법은 장바구니 내 제품들의 동시 발생(co-occurrence) 구조를 동심원 고리 세트로 시각화한다. 가장 안쪽 고리는 단일 제품 장바구니를 나타내며, 바깥쪽 고리들은 추가적인 제품의 존재를 나타내므로 가장 넓은 호(arc)를 차지하는 조합이 가장 흔한 제품 조합이 된다. 최대 5개 제품으로 구성된 주문을 시뮬레이션하고, 각 주문을 고유 제품 집합으로 축약한다.

```{r}
# 라이브러리 불러오기
library(dplyr)
library(tidyverse)
library(reshape2)
library(plotrix)

# 주문 시뮬레이션
set.seed(15)
df <- data.frame(
    orderId = sample(c(1:1000), 5000, replace = TRUE),
    product = sample(
        c('NULL', 'a', 'b', 'c', 'd'),
        5000,
        replace = TRUE,
        prob = c(0.15, 0.65, 0.3, 0.15, 0.1)
    )
)
df <- df[df$product != 'NULL',]
head(df)
```

각 주문은 고유 제품 수와 함께 구분 기호로 연결된 **장바구니(cart)** 문자열로 요약되며, 장바구니별 빈도가 집계되므로 분석은 개별 주문이 아닌 장바구니 **유형(types)**을 단위로 수행된다.

```{r}
# 초기 데이터 처리
# 제품명이 고유한지 확인
df$product <- paste0("#", df$product, "#")

prod.matrix <- df %>%
    # 각 주문에서 중복 제품 제거 (수량 효과 배제)
    group_by(orderId, product) %>%
    arrange(product) %>%
    unique() %>%
    # 제품들을 장바구니로 결합하고 제품 수 계산
    group_by(orderId) %>%
    summarise(cart = paste(product, collapse = ";"),
              prod.num = n()) %>%
    # 장바구니별 빈도 계산
    group_by(cart, prod.num) %>%
    summarise(num = n()) %>%
    ungroup()

head(prod.matrix)
```

단일 제품 장바구니와 다중 제품 장바구니를 분리하여 @fig-basket-pie 의 다층 기하학적 구조를 설정한다. 안쪽 고리는 1개 제품 장바구니 전용이며, 연속된 바깥쪽 고리들은 각 추가 제품의 존재 여부를 인코딩한다.

```{r}
# 총 주문/장바구니 수 계산
tot <- sum(prod.matrix$num)

# 1개 제품과 2개 이상 제품 장바구니 분리
one.prod <- prod.matrix %>% filter(prod.num == 1)

sev.prod <- prod.matrix %>%
    filter(prod.num > 1) %>%
    arrange(desc(prod.num))
```

```{r}
# 파이 차트 모수 정의
iniR <- 0.2 # 초기 반경
cols <- c(
    "#ffffff",
    "#fec44f",
    "#fc9272",
    "#a1d99b",
    "#fee0d2",
    "#2ca25f",
    "#8856a7",
    "#43a2ca",
    "#fdbb84",
    "#e34a33",
    "#a6bddb",
    "#dd1c77",
    "#ffeda0",
    "#756bb1"
)
prod <- df %>%
    select(product) %>%
    arrange(product) %>%
    unique()
prod <- c('NO', c(prod$product))
colors <- as.list(setNames(cols[c(1:(length(prod)))], prod))
```

```{r}
#| label: fig-basket-pie
#| fig-cap: "장바구니의 다층 파이 차트. 안쪽 고리는 단일 제품 장바구니를 나타내며, 바깥쪽 고리들은 추가 제품의 존재를 인코딩하여 가장 넓은 호가 가장 흔한 제품 조합을 나타낸다."
# 0번째 원: 공백
pie(
    1,
    radius = iniR,
    init.angle = 90,
    col = c('white'),
    border = NA,
    labels = ''
)

# 마지막 원부터 2번째 원까지 그리기
for (i in length(prod):2) {
    p <- grep(prod[i], sev.prod$cart)
    col <- rep('NO', times = nrow(sev.prod))
    col[p] <- prod[i]
    floating.pie(
        0,
        0,
        c(sev.prod$num, tot - sum(sev.prod$num)),
        radius = (1 + i) * iniR,
        startpos = pi / 2,
        col = as.character(colors [c(col, 'NO')]),
        border = "#44aaff"
    )
}

# 1번째 원: 1개 제품 주문
floating.pie(
    0,
    0,
    c(tot - sum(one.prod$num), one.prod$num),
    radius = 2 * iniR,
    startpos = pi / 2,
    col = as.character(colors [c('NO', one.prod$cart)]),
    border = "#44aaff"
)

# 범례
legend(
    1.5,
    2 * iniR,
    gsub("_", " ", names(colors)[-1]),
    col = as.character(colors [-1]),
    pch = 19,
    bty = 'n',
    ncol = 1
)
```

보조 통계표는 각 장바구니 유형의 빈도와 점유율을 기록하여 보편성에 따른 조합 순위를 제공한다.

```{r}
# 통계표 생성
stat.tab <- prod.matrix %>%
    select(-prod.num) %>%
    mutate(share = num / tot) %>%
    arrange(desc(num))

library(scales)
stat.tab$share <-
    percent(stat.tab$share) # 값을 백분율로 변환
```

### 주문 순서의 생키 다이어그램 {#sec-basket-sankey}

**생키 다이어그램(Sankey diagram)**은 흐름을 시각화한다. 여기서는 연속적인 구매에 걸쳐 고객이 한 주문의 장바구니 구성에서 다음 주문의 구성으로 어떻게 이동하는지를 보여주며, 대역의 너비는 각 전이를 따르는 고객 수에 비례한다. 장바구니를 시뮬레이션하고, 주문별 문자열로 결합한 후, 각 고객의 연속 주문이 인접한 열에 위치하도록 피벗하여 연속 주문 간의 전이를 흐름 가중치로 집계하여 @fig-basket-sankey 에 렌더링한다.

```{r}
#| label: fig-basket-sankey
#| fig-cap: "연속 주문에 걸친 장바구니 구성의 생키 다이어그램. 대역의 너비는 각 장바구니 간 전이를 수행하는 고객 수에 비례한다."
# 라이브러리 불러오기
library(networkD3)
library(dplyr)
library(reshape2)

# 주문 예시 데이터 생성
set.seed(15)
df <- data.frame(
    orderId = c(1:1000),
    clientId = sample(c(1:300), 1000, replace = TRUE),
    prod1 = sample(
        c('NULL', 'a'),
        1000,
        replace = TRUE,
        prob = c(0.15, 0.5)
    ),
    prod2 = sample(
        c('NULL', 'b'),
        1000,
        replace = TRUE,
        prob = c(0.15, 0.3)
    ),
    prod3 = sample(
        c('NULL', 'c'),
        1000,
        replace = TRUE,
        prob = c(0.15, 0.2)
    )
)

# 제품 결합
df$cart <- paste(df$prod1, df$prod2, df$prod3, sep = ';')
df$cart <- gsub('NULL;|;NULL', '', df$cart)
df <- df[df$cart != 'NULL',]

df <- df %>%
    select(orderId, clientId, cart) %>%
    arrange(clientId, orderId, cart)

head(df)

orders <- df %>%
    group_by(clientId) %>%
    mutate(n.ord = paste('ord', c(1:n()), sep = '')) %>%
    ungroup()

head(orders)

orders <-
    dcast(orders,
          clientId ~ n.ord,
          value.var = 'cart',
          fun.aggregate = NULL)

# 분석하고자 하는 시퀀스의 장바구니/주문 수 선택
orders <- orders %>%
    select(ord1, ord2, ord3, ord4, ord5)

orders.plot <- data.frame()

for (i in 2:ncol(orders)) {
    ord.cache <- orders %>%
        group_by(orders[, i - 1], orders[, i]) %>%
        summarise(n = n()) %>%
        ungroup()

    colnames(ord.cache)[1:2] <- c('from', 'to')

    # 장바구니에 태그 추가
    ord.cache$from <- paste(ord.cache$from, '(', i - 1, ')', sep = '')
    ord.cache$to <- paste(ord.cache$to, '(', i, ')', sep = '')

    orders.plot <- rbind(orders.plot, ord.cache)

}

make_sankey(orders.plot)
```

### 심층 순서 분석 {#sec-basket-sequence}

Bryl'의 방식을 따른 본격적인 순서 분석은 고객의 순서화된 장바구니 계열(휴면 상태를 나타내는 인공적인 **미구매(no-purchase)** 구간 포함)을 범주형 순서로 취급하여 `TraMineR`의 기술 통계 및 정보 이론적 도구를 적용한다. 목표는 구매 행동과 이탈을 이해하는 것이다. 즉, 고객이 이탈했는지 여부와 구매 사이의 간격이 얼마나 길어지는지를 파악한다. 제품, 고객, 성별, 일자가 포함된 주문을 시뮬레이션한 후, 고객별 장바구니 순서를 구축하고 고객 자신의 평균 재구매 간격에 맞춘 미구매 구간을 추가한다.

```{r}
library(dplyr)
library(TraMineR)
library(reshape2)
library(networkD3)

# 장바구니 예시 데이터 생성
set.seed(10)
data <- data.frame(
    orderId = sample(c(1:1000), 5000, replace = TRUE),
    product = sample(
        c('NULL', 'a', 'b', 'c'), # 3개 제품만 존재한다고 가정
        5000,
        replace = TRUE,
        prob = c(0.15, 0.65, 0.3, 0.15)
    )
)

# 고객 구매 주문 순서 정의
order <- data.frame(orderId = c(1:1000),
                    clientId = sample(c(1:300), 1000, replace = TRUE))

# 고객 성별 정의
sex <- data.frame(clientId = c(1:300),
                  sex = sample(
                      c('male', 'female'),
                      300,
                      replace = TRUE,
                      prob = c(0.40, 0.60)
                  ))

date <- data.frame(orderId = c(1:1000),
                   orderdate = sample((1:90), 1000, replace = TRUE))
orders <- merge(data, order, by = 'orderId')
orders <- merge(orders, sex, by = 'clientId')
orders <- merge(orders, date, by = 'orderId')
orders <- orders[orders$product != 'NULL',]
orders$orderdate <- as.Date(orders$orderdate, origin = "2012-01-01")
rm(data, date, order, sex)

head(orders)

# 제품을 장바구니로 결합 (고객이 하루에 2회 방문하는 경우 포함)
df <- orders %>%
    arrange(product) %>%
    select(-orderId) %>%
    unique() %>%
    group_by(clientId, sex, orderdate) %>%
    summarise(cart = paste(product, collapse = ";")) %>%
    ungroup()

head(df)

max.date <- max(df$orderdate) + 1
ids <- unique(df$clientId)
df.new <- data.frame()

for (i in 1:length(ids)) {
    df.cache <- df %>%
        filter(clientId == ids[i])

    ifelse(nrow(df.cache) == 1,
           av.dur <- 30,
           av.dur <-
               round(((
                   max(df.cache$orderdate) - min(df.cache$orderdate)
               ) / (
                   nrow(df.cache) - 1
               )) * 1.5, 0))

    df.cache <-
        rbind(
            df.cache,
            data.frame(
                clientId = df.cache$clientId[nrow(df.cache)],
                sex = df.cache$sex[nrow(df.cache)],
                orderdate = max(df.cache$orderdate) + av.dur,
                cart = 'nopurch'
            )
        )
    ifelse(max(df.cache$orderdate) > max.date,
           df.cache$orderdate[which.max(df.cache$orderdate)] <- max.date,
           NA)

    df.cache$to <- c(df.cache$orderdate[2:nrow(df.cache)] - 1, max.date)

    # 생키 다이어그램용 주문 번호
    df.cache <- df.cache %>%
        mutate(ord = paste('ord', c(1:nrow(df.cache)), sep = ''))

    df.new <- rbind(df.new, df.cache)
}
# 더미 필터링
df.new <- df.new %>%
    filter(cart != 'nopurch' | to != orderdate)
rm(orders, df, df.cache, i, ids, max.date, av.dur)
```

고객당 초기 몇 차례의 장바구니에 대한 생키 다이어그램은 장바구니 구성이 어떻게 진화하는지에 대한 흐름 관점을 제공하며, 고객이 비활성화되면 미구매 상태가 전방으로 전파된다. @fig-sequence-sankey 는 초기 4회 주문에 걸친 이 흐름을 추적한다.

```{r}
#| label: fig-sequence-sankey
#| fig-cap: "고객당 초기 4회 주문에 걸친 장바구니 구성의 생키 흐름. 고객이 휴면 상태가 되면 미구매(nopurch) 상태가 이후 단계로 전달된다."
##### 생키 다이어그램 #######

df.sankey <- df.new %>%
    select(clientId, cart, ord)

df.sankey <-
    dcast(df.sankey,
          clientId ~ ord,
          value.var = 'cart',
          fun.aggregate = NULL)

df.sankey[is.na(df.sankey)] <- 'unknown'

# 시퀀스 길이 선택
df.sankey <- df.sankey %>%
    select(ord1, ord2, ord3, ord4)

# 'nopurch' 이후의 NA를 'nopurch'로 대체
df.sankey[df.sankey[, 2] == 'nopurch', 3] <- 'nopurch'
df.sankey[df.sankey[, 3] == 'nopurch', 4] <- 'nopurch'

df.sankey.plot <- data.frame()
for (i in 2:ncol(df.sankey)) {
    df.sankey.cache <- df.sankey %>%
        group_by(df.sankey[, i - 1], df.sankey[, i]) %>%
        summarise(n = n()) %>%
        ungroup()

    colnames(df.sankey.cache)[1:2] <- c('from', 'to')

    # 장바구니에 태그 추가
    df.sankey.cache$from <-
        paste(df.sankey.cache$from, '(', i - 1, ')', sep = '')
    df.sankey.cache$to <- paste(df.sankey.cache$to, '(', i, ')', sep = '')

    df.sankey.plot <- rbind(df.sankey.plot, df.sankey.cache)
}

make_sankey(df.sankey.plot)

rm(df.sankey, df.sankey.cache, df.sankey.plot, i)
```

이러한 기간(spells)을 `TraMineR`의 상태 순서(state-sequence) 형식으로 변환하면 다양한 기술적 분석 도구를 활용할 수 있다. 아래 패널들에는 시간에 따른 상태 분포 플롯(전체 및 성별), 가장 빈번한 순서의 빈도표, 각 상태에서 소비된 평균 시간, 그리고 고객의 상태 이력이 얼마나 다양한지를 정량화하는 순서별 **엔트로피(entropy)**가 포함되어 있다. 엔트로피는 고객이 방문하는 상태들의 정보 이론적 분산이다. 저엔트로피 고객은 1~2개 상태에 머무르는 반면 고엔트로피 고객은 여러 상태를 넘나들며, 성별에 따른 엔트로피 분포 비교는 행동적 이질성을 드러낸다.

```{r}
#| label: fig-sequence-analysis
#| fig-cap: "상태 순서 분석: 시간에 따른 전체 및 성별 상태 분포, 가장 빈번한 순서, 상태별 평균 체류 시간, 고객 내 순서 엔트로피의 분포."
df.new <- df.new %>%
    # 시퀀스 길이 선택
    filter(ord %in% c('ord1', 'ord2', 'ord3', 'ord4')) %>%
    select(-ord)

# 날짜를 숫자로 변환
min.date <- as.Date(min(df.new$orderdate), format = "%Y-%m-%d")
df.new$orderdate <- as.numeric(df.new$orderdate - min.date + 1)
df.new$to <- as.numeric(df.new$to - min.date + 1)

df.form <-
    seqformat(
        as.data.frame(df.new),
        id = 'clientId',
        begin = 'orderdate',
        end = 'to',
        status = 'cart',
        from = 'SPELL',
        to = 'STS',
        process = FALSE
    )

df.seq <-
    seqdef(df.form,
           left = 'DEL',
           right = 'unknown',
           xtstep = 10) # xtstep - 눈금 간격 (일)
summary(df.seq)

df.feat <- unique(df.new[, c('clientId', 'sex')])

# 분포 분석
seqdplot(df.seq, border = NA, withlegend = 'right')
seqdplot(df.seq, border = NA, group = df.feat$sex) # 성별에 따른 분포

seqstatd(df.seq)

df.seq <- seqdef(df.form,
                 left = 'DEL',
                 right = 'DEL',
                 xtstep = 10)

# 상위 10개 빈발 순서
seqfplot(df.seq, border = NA, withlegend = 'right')
# 성별 상위 10개 빈발 순서
seqfplot(df.seq, group = df.feat$sex, border = NA)

# 빈도 통계 반환
seqtab(df.seq) # 빈도표
seqtab(df.seq[, 1:30]) # 첫 달의 빈도표

# 각 상태에서 소비된 평균 시간
seqmtplot(df.seq, title = 'Mean time', withlegend = 'right')
seqmtplot(df.seq, group = df.feat$sex, title = 'Mean time')

statd <-
    seqistatd(df.seq) # 각 순서에 대해 서로 다른 상태에서 소비된 시간을 반환하는 함수
apply(statd, 2, mean) # 각 상태에서 소비된 평균 체류 시간 계산

# 엔트로피 계산
df.ient <- seqient(df.seq)
hist(df.ient,
     col = 'cyan',
     main = NULL,
     xlab = 'Entropy') # 순서의 내부 엔트로피 히스토그램 시각화

# 성별 엔트로피 분포
df.ent <- cbind(df.seq, df.ient)
boxplot(
    Entropy ~ df.feat$sex,
    data = df.ent,
    xlab = 'Gender',
    ylab = 'Sequences entropy',
    col = 'cyan'
)
```

## 지리인구통계학적 분류 {#sec-geodemographic}

지리인구통계학적 분류(Geodemographic classification)는 거주 지역의 구성 특성이 소비 행동을 예측한다는 전제하에 고객을 **거주지 위치**에 따라 세분화한다. 국가 통계 기관들은 소지역 분류 체계를 발표하며—영국의 경우 출력 영역 분류(Output Area Classification, OAC)를 통해 모든 센서스 출력 영역을 "블루칼라 커뮤니티(Blue Collar Communities)"나 "도시 생활(City Living)"과 같은 명명된 대분류(supergroups)로 그룹화한다—마케터들은 이를 행동 데이터와 결합하여 특정 지역의 프로필을 분석하고 타겟팅한다. Nick Bearman의 연구를 따른 이 예시에서는 OAC 대분류별 신문 구독률을 프로파일링한 후, 해당 분류를 리버풀(Liverpool) 시 지도에 매핑한다.

첫 번째 단계에서는 각 대분류의 브로드시트(대판 종합지) 구독률을 전국 평균 대비 백분율 편차로 표현한다. 이는 @fig-geo-broadsheets 에 나타난 바와 같이 평균 대비 과대/과소 대표(over/under-indexing)되는 잠재 고객 집단을 식별하는 자연스러운 척도를 제공한다.

```{r}
#| label: fig-geo-broadsheets
#| fig-cap: "OAC 대분류별 대판 종합지(broadsheet) 구독률(전국 평균 대비 백분율 편차). 양수 막대는 평균 이상으로 대표되는 오디언스를 나타낸다."
# 라이브러리 불러오기
library(scales)
library(ggplot2)

# 데이터 및 데이터 프레임 설정
oac_names <-
    c(
        "Blue Collar Communities",
        "City Living",
        "Countryside",
        "Prospering Suburbs",
        "Constrained by Circumstances",
        "Typical Traits",
        "Multicultural"
    )

broadsheets <- c(73.2, 144, 103.9, 109.1, 78.2, 97.1, 120.2)
oac_broadsheets <- data.frame(oac_names, broadsheets)
# 백분율 값(예: 144%)을 소수점 증가/감소분(예: 0.44)으로 변환
oac_broadsheets$broadsheets <-  broadsheets / 100 - 1

oac_broadsheets

# 사용할 색상 팔레트 정의
my_colour <-
    c("#33A1C9",
      "#FFEC8B",
      "#A2CD5A",
      "#CD7054",
      "#B7B7B7",
      "#9F79EE",
      "#FCC08F")

# 그래프 시각화
ggplot(oac_broadsheets, aes(oac_names, broadsheets)) +
    geom_bar(stat = "identity",
             fill = my_colour,
             position = "identity") +
    theme(axis.text.x = element_text(
        angle = 90,
        hjust = 1,
        vjust = 1,
        size = 12
    )) +
    # 각 막대에 레이블 추가
    geom_text(aes(
        label = paste(round(broadsheets * 100, digits = 0), "%"),
        vjust = ifelse(broadsheets >= 0,-0.5, 1.5)
    ), size = 3) +
    # 축 레이블 및 폰트 설정
    theme(axis.title.x = element_text(size = 12)) +
    theme(axis.title.y = element_text(size = 12)) +
    scale_y_continuous("Difference from national average for broadsheet", labels = percent_format()) +
    scale_x_discrete("OAC SuperGroups")
```

타블로이드(대중지) 구독률에 대해 동일한 분석을 반복하면 @fig-geo-tabloids 에 상호보완적인 프로필이 도출되며, 동일한 대분류 전반에 걸쳐 두 신문 유형의 구독 패턴을 명확히 대조해 볼 수 있다.

```{r}
#| label: fig-geo-tabloids
#| fig-cap: "전국 평균 대비 편차로 나타낸 OAC 대분류별 타블로이드(tabloid) 구독률로, 대판 종합지 프로필과 보완 관계를 이룬다."
tabloids <- c(110.8, 82.2, 104.9, 94.5, 108.4, 96.4, 96.0)
oac_tabloids <- data.frame(oac_names, tabloids)

# 백분율 값을 소수점 증가/감소분으로 변환
oac_tabloids$tabloids <-  tabloids / 100 - 1

oac_tabloids

# 시각화
ggplot(oac_tabloids, aes(oac_names, tabloids)) +
    geom_bar(stat = "identity",
             fill = my_colour,
             position = "identity") +
    theme(axis.text.x = element_text(
        angle = 90,
        hjust = 1,
        vjust = 1,
        size = 12
    )) +
    # 각 막대에 레이블 추가
    geom_text(aes(
        label = paste(round(tabloids * 100, digits = 0), "%"),
        vjust = ifelse(tabloids >= 0, -0.5, 1.5)
    ), size = 3) +
    # 축 레이블 및 폰트 설정
    theme(axis.title.x = element_text(size = 12)) +
    theme(axis.title.y = element_text(size = 12)) +
    scale_y_continuous("Difference from national average for tabloids", labels = percent_format()) +
    scale_x_discrete("OAC SuperGroups")
```

이 분류가 실제 도시 공간상에서 어떻게 분포하는지 확인하기 위해 리버풀 출력 영역 셰이프파일(shapefile)을 불러온다.

```{r geo-load-shapefile, message=FALSE, warning=FALSE}
# `sf`는 은퇴한 maptools/sp 스택을 대체하는 현대적이고 유지보수되는 표준 패키지임
library(sf)
library(tidyverse)

# 리버풀 출력 영역 셰이프파일이 images/에 압축되어 있음. 임시 디렉토리에 압축 해제
oa_dir <- file.path(tempdir(), "liverpool_OA")
unzip("images/liverpool_OA.zip", exdir = oa_dir)
shp <- list.files(oa_dir, pattern = "[.]shp$", recursive = TRUE, full.names = TRUE)[1]

# 지오메트리를 읽고 영국 국가 격자 좌표계(British National Grid CRS, EPSG:27700) 설정
liverpool <- st_read(shp, quiet = TRUE)
st_crs(liverpool) <- 27700
```

각 출력 영역 코드를 대분류, 중분류, 소분류로 매핑하는 OAC 룩업 테이블을 불러와 지역 코드를 기준으로 셰이프파일과 결합한다.

```{r}
library(tidyverse)

# OAC csv 파일 불러오기
OAC <- rio::import("images/2011oacclustersandnamescsvv2.zip") %>%
    select(
        "Output Area Code",
        "Supergroup Name",
        "Supergroup Code",
        "Group Name",
        "Group Code",
        "Subgroup Name",
        "Subgroup Code"
    ) %>%
    rename("OA_CODE" = "Output Area Code")
```

```{r geo-join}
# 지역 코드를 기준으로 OAC 분류를 출력 영역 지오메트리에 결합
liverpool <- liverpool %>%
    left_join(OAC, by = c("OA01CD" = "OA_CODE")) %>%
    drop_na(`Supergroup Code`)

# 속성 헤드 확인 (화면 표시를 위해 지오메트리 제외)
liverpool %>%
    st_drop_geometry() %>%
    select(OA01CD, `Supergroup Name`, `Supergroup Code`) %>%
    head()
```

각 출력 영역을 대분류에 따라 채색하면 @fig-geo-map 의 단계구분도(choropleth map)가 생성되며, 추상적인 통계 분류를 도시 근린에 대한 공간적 초상화로 전환해 준다.

```{r}
#| label: fig-geo-map
#| fig-cap: "각 출력 영역이 OAC 대분류에 따라 채색된 리버풀의 단계구분도. 지리인구통계학적 분류를 도시의 공간적 초상화로 시각화한다."
# OAC 대분류별 색상 정의
my_colour <-
    c("#33A1C9",
      "#FFEC8B",
      "#A2CD5A",
      "#CD7054",
      "#B7B7B7",
      "#9F79EE",
      "#FCC08F")
# 단계구분도 생성: 코드 순서대로 정렬된 OAC 대분류당 하나의 채우기 색상 지정
liverpool %>%
    mutate(Supergroup = fct_reorder(`Supergroup Name`, `Supergroup Code`)) %>%
    ggplot() +
    geom_sf(aes(fill = Supergroup), color = NA) +
    scale_fill_manual(values = my_colour, name = "OAC supergroup") +
    labs(title = "OAC Supergroup Map of Liverpool") +
    theme_void() +
    theme(legend.position = "right")
```

## 핵심 시사점 {#sec-empirical-takeaways}

본 장에서 다룬 경험적 모형들은 모두 기여도 및 가치 할당 문제에 대한 해답이며, 다시 강조할 가치가 있는 공통적인 규율을 공유한다. **기여도 산정**은 순서상 위치가 아닌 **한계 기여도**의 문제로 취급되는 것이 가장 적절하다. 샤플리 값(@sec-shapley)은 공리적으로 유일한 배분을 제공하지만 지수적 계산 비용과 취약한 완전성 가정이라는 한계를 지니며, 마르코프 제거 효과(@sec-markov-attribution)는 다루기 쉬운 반사실적 분석을 제공하고 1차 연쇄의 중복 불변성을 통해 표준적인 전처리 절차를 정당화한다. **퍼널 모형**(@sec-sales-funnel)은 기여도를 채널에서 단계로 재배분하여 이탈 병목을 규명한다. **RFM 및 군집성 확장**(@sec-rfm)은 거래 이력을 행동적 충분통계량으로 압축하고, **세분화**(@sec-segmentation)는 생애주기 격자, 코호트 및 유지율 분석, 순서를 고려하는 순서 모형을 통해 이러한 통계량을 실행 가능한 전략으로 구체화한다. **장바구니 및 순서 분석**(@sec-basket)과 **지리인구통계학적 분류**(@sec-geodemographic)는 제품 및 공간 차원에서 분석 툴킷을 완성한다.

반복적으로 강조되는 주의점은 **식별(identification)**이다. 모든 모형은 자신이 관측할 수 있는 요인들 사이에서만 기여도를 할당하므로, 관측되지 않은 채널, 모형화되지 않은 퍼널 단계, 또는 누락된 공변량은 사라지는 것이 아니라 그 영향력이 측정된 변수들로 암묵적으로 재분배된다. 전환은 고객당 한 번만 관측되므로 기여도 규칙을 검증할 수 있는 별도의 평가용 정답(ground truth)이 존재하는 경우가 거의 없으며, 표본 외 예측 정확도 대신 표면적 타당성과 모형 선택에 대한 민감도 분석에 의존해야 한다. 신중한 분석가라면 두 가지 이상의 규칙 하에서 결과를 보고하고, 규칙 간에 큰 괴리가 발생하는 것을 모형화 가정에 따른 예산 배분의 위험이 크다는 신호로 해석해야 한다.

## 한 학기 전체 세미나 읽기 지도 {#sec-empirical-seminar-reading-map}

위에서 다룬 경험적 모형들은 훨씬 더 방대한 박사과정 커리큘럼의 실무적 구성 요소들이다. 본 절에서는 본 장을 경험적/계량 마케팅 분야의 약 13~14주 과정 박사 세미나의 방법론적 중추로 재구성하여, 각 주차를 대표 문헌, 핵심 방법론, 그리고 학술 토론을 조직하는 핵심 쟁점에 매핑한다. 이 읽기 지도는 유수 대학의 박사과정 프로그램들이 다루는 표준적 커리큘럼 흐름을 의도적으로 따르고 있다. 즉, 수요 추정의 표준적 작업 도구를 먼저 다루고, 이질성과 내생성이라는 두 가지 핵심 위협을 그 다음에 다루며, 동적 모형 및 인과추론 최전선을 마지막에 다룬다. 문헌 목록은 Crossref 스타일의 서지 정보와 함께 원문 DOI 링크를 포함한다. 본서의 참고문헌에 이미 포함된 저작은 인용 키로 인용되며, 아직 포함되지 않은 저작은 추후 인용을 추가할 수 있도록 전체 서지명을 표기하였다. 각 문헌에는 거의 모든 프로그램에서 공통으로 가르치는 핵심 고전인 **[F]**(기초/고전) 또는 최근 10~15년 사이의 프로그램별 최신 연구인 **[R]**(최전선) 태그가 부여되어 있다.

**한 학기 과정의 흐름.** 계량 모형 세미나는 **무엇을 측정하는가**에서 출발하여 **이를 어떻게 식별하는가**를 거쳐 **시간에 따른 행동을 어떻게 모형화하는가**로 발전한다. 첫 3분의 1은 이산선택 수요 추정의 표준 도구를 구축한다. 즉, 개별 스캐너 패널 데이터 기반의 다항 및 중첩 로짓(Guadagni–Little)과 시장 점유율 기반의 집계 무작위 계수 로짓(Berry; BLP; Nevo)을 다룬다. 가격 책정, 프로모션, 광고, 제품 라인업, 후생 분석 등 거의 모든 후속 연구 질문이 수요 시스템을 통해 해결되기 때문이다. 학생들은 모형을 단순 회귀분석이 아닌 일련의 식별 가정의 집합으로 읽는 법을 배운다. 즉, 데이터의 어떤 변동이 가격 계수를 결정짓는지, 그리고 무엇이 그 계수에 편향을 일으키는지 학습한다. 중간 3분의 1은 이 분야의 경험적 표준을 규정하는 두 가지 핵심 위협인 **미관측 이질성(unobserved heterogeneity)**과 **내생성(endogeneity)**을 정면으로 마주한다. 이질성은 적분을 통해 소거하거나(무작위 계수, 혼합 로짓) 계층적으로 추정하며(계층적 베이지안, Allenby–Rossi 프로그램), 세미나는 베이지안 진영과 고전적 빈도주의 진영(GMM / 시뮬레이션 최대우도법)을 경쟁적 신념이 아닌 상호보완적 툴킷으로 다룬다. 내생성—계량경제학자가 관측하지 못하는 수요 충격에 반응하여 가격과 마케팅 믹스 변수가 설정되는 현상—은 도구변수, BLP 수축 매핑 및 GMM 기법, 제어 함수(control function) 접근법을 학습하는 계기가 되며, 마케팅 분야의 약한 도구변수에 대한 솔직한 비판(Rossi 2014)도 함께 다룬다. 마지막 3분의 1은 동적 및 인과적 접근으로 전환한다. **상태 의존성 대 이질성**(브랜드 충성도는 실제 전환 비용인가, 아니면 지속적인 선호에 불과한가?), **미래지향적 소비자와 기업**(Rust 스타일의 동적 이산선택; Erdem–Keane 스타일의 학습 모형; 동적 광고), 그리고 광고 효과 측정을 재정의하고(Lewis–Rao, Blake–Nosko–Tadelis) 분야를 이질적 처치효과 추정 및 머신러닝 기반 타겟팅으로 이끈 **현장 실험 및 디자인 기반 접근법**을 다룬다. 강좌는 응용 종합—한 학기 동안 배운 도구들이 경영 의사결정 시스템으로 조립되는 기여도 모형 및 고객 생애 가치 모형—으로 마무리된다. 전 과정에 걸쳐 매주 과제는 추정 실습 중심이다. 학생들은 로짓과 무작위 계수 로짓을 바닥부터 직접 코딩하고, 깁스 샘플러를 실행하며, 소규모 동적 프로그래밍 문제를 풀고, 출판된 논문의 결과를 재현한다.

### 1주차 — 기초: 수요 추정 패러다임과 식별적 사고 {#sec-em-week01}

**주제.** "구조적(structural)"이라는 것의 의미와 수요 시스템이 실증 마케팅의 중심 분석 대상인 이유.

**세부 주제.** 분석의 중심 대상으로서의 수요 시스템; 식별 대 추정; 논문에서 식별 변동(identifying variation) 읽어내기; 수요 모형을 추정 방정식으로 전환하는 로짓 역변환.

**방법론.** 효용 극대화의 미시경제학적 기초; 점유율 역변환(share inversion); GMM 대 우도 추정 개요; 출판된 논문에서 식별 가정 추출하기.

**핵심 문헌**

- Berry, S. T. (1994), "Estimating Discrete-Choice Models of Product Differentiation," *RAND Journal of Economics* 25(2), pp. 242–262, [doi:10.2307/2555829](https://doi.org/10.2307/2555829) — @berry1994discretechoice. 수요 모형을 평균 효용에 대한 선형 추정 방정식으로 전환하는 점유율 역변환 아이디어를 제시한 강좌의 개념적 전환점. [F]
- Nevo, A. (2000), "A Practitioner's Guide to Estimation of Random-Coefficients Logit Models of Demand," *Journal of Economics & Management Strategy* 9(4), pp. 513–548, [doi:10.1111/j.1430-9134.2000.00513.x](https://doi.org/10.1111/j.1430-9134.2000.00513.x). BLP를 실제 추정 가능하게 만들기 위해 전 세계적으로 활용되는 "실무자 가이드"로 계산적 템플릿을 정립. [F]
- Rossi, P. E. & Allenby, G. M. (2003), "Bayesian Statistics and Marketing," *Marketing Science* 22(3), pp. 304–328, [doi:10.1287/mksc.22.3.304.17739](https://doi.org/10.1287/mksc.22.3.304.17739). 두 가지 추정 패러다임을 나란히 비교할 수 있도록 베이지안 대안을 조기에 프레이밍함. [F]

**학술 토론.** 구조적 접근("기초 파라미터를 추정하여 반사실적 분석 수행") 대 축약형/디자인 기반 접근("신뢰할 수 있는 인과 효과 추정") — 1주차에 소개되어 학기 내내 반복됨.

### 2주차 — 이산선택 I: 개별 패널 데이터 기반의 로짓/프로빗 {#sec-em-week02}

**주제.** 스캐너 패널 데이터 상의 다항 로짓과 개별 선택의 계량경제학.

**세부 주제.** 다항 로짓(MNL)과 IIA 속성; 중첩 로짓(nested logit); 스캐너 패널 데이터 환경; 충성도 / 직전 구매 변수.

**방법론.** MNL 우도 함수 코딩; IIA 검정; 조건부 / 고정효과 로짓; 한계 효과 및 탄력성 해석.

**핵심 문헌**

- Guadagni, P. M. & Little, J. D. C. (1983), "A Logit Model of Brand Choice Calibrated on Scanner Data," *Marketing Science* 2(3), pp. 203–238, [doi:10.1287/mksc.2.3.203](https://doi.org/10.1287/mksc.2.3.203) — @guadagni1983logit. 마케팅 분야에서 스캐너 데이터 선택 모형화를 개척한 논문으로, 충성도 변수를 포함한 표준적 MNL 모형을 제시. [F]
- Chamberlain, G. (1980), "Analysis of Covariance with Qualitative Data," *Review of Economic Studies* 47(1), pp. 225–238, [doi:10.2307/2297110](https://doi.org/10.2307/2297110). 조건부(고정효과) 로짓을 제시하여 패널 구조가 지속적인 미관측 이질성을 통제하는 방식을 다룬 계량경제학적 기초. [F]

**학술 토론.** Guadagni–Little의 충성도 변수는 구조적 상태 의존성을 포착하는가, 아니면 단순한 이질성을 흡수하는 것에 불과한가? (9주차 내용의 복선).

### 3주차 — 미관측 이질성 I: 혼합 로짓과 무작위 계수 {#sec-em-week03}

**주제.** 대체 패턴이 IIA에 구속되지 않도록 선호 이질성을 모형화하기.

**세부 주제.** IIA 문제와 대체 패턴; 무작위 계수 로짓; 시뮬레이션 최대우도법(SML); 유한 혼합(잠재 클래스) 모형.

**방법론.** 몬테카를로 적분 / SML; 잠재 클래스 EM 알고리즘; 고정 이질성 대 무작위 이질성 모형 비교.

**핵심 문헌**

- Gönül, F. & Srinivasan, K. (1993), "Modeling Multiple Sources of Heterogeneity in Multinomial Logit Models: Methodological and Managerial Issues," *Marketing Science* 12(3), pp. 213–229, [doi:10.1287/mksc.12.3.213](https://doi.org/10.1287/mksc.12.3.213). MNL 모형에서 다양한 이질성 원천을 모형화하며 마케팅 연구자가 필요로 하는 경영적-방법론적 프레임을 제시. [F]
- Allenby, G. M. & Rossi, P. E. (1998), "Marketing Models of Consumer Heterogeneity," *Journal of Econometrics* 89(1–2), pp. 57–78, [doi:10.1016/s0304-4076(98)00055-4](https://doi.org/10.1016/s0304-4076(98)00055-4) — @allenby1998heterogeneity. 연속형 이질성 모형화의 필요성과 이것이 가격 책정/타겟팅에 미치는 영향을 역설함. [F]

**학술 토론.** 모수적 혼합 분포 대 비모수적/유한 혼합; 이질성 중 얼마만큼이 "실제"이며 얼마만큼이 모형 오지정의 산물인가.

### 4주차 — 계층적 베이즈와 MCMC 추정 {#sec-em-week04}

**주제.** 개별 수준 추론을 위한 마케팅 고유의 엔진으로서의 계층적 베이즈.

**세부 주제.** 계층 모형; 깁스 샘플링과 데이터 증강; 개별 수준 사후 추정치; 축약(shrinkage) 및 정보 공유(borrowing strength).

**방법론.** 계층적 다항 로짓/프로빗을 위한 깁스 샘플러 작성; 수렴 진단; 사후 예측 점검.

**핵심 문헌**

- Rossi, P. E., McCulloch, R. E. & Allenby, G. M. (1996), "The Value of Purchase History Data in Target Marketing," *Marketing Science* 15(4), pp. 321–340, [doi:10.1287/mksc.15.4.321](https://doi.org/10.1287/mksc.15.4.321) — @rossi1996purchasehistory. 가구 수준의 베이지안 추정치가 타겟 마케팅에 직접적인 가치를 창출함을 입증한 대표 연구. [F]
- Rossi, P. E. & Allenby, G. M. (2003), "Bayesian Statistics and Marketing," *Marketing Science* 22(3), pp. 304–328, [doi:10.1287/mksc.22.3.304.17739](https://doi.org/10.1287/mksc.22.3.304.17739). 마케팅 의사결정 문제를 위한 베이지안 방법론의 아젠다를 설정한 총설. [F]

**학술 토론.** 이질성 처리를 위한 베이지안 대 고전적 접근 — 개별 수준 추론 및 의사결정 이론적 손실 대 빈도주의적 보장.

### 5주차 — 집계 수요: BLP 무작위 계수 모형 {#sec-em-week05}

**주제.** 내생적 가격이 존재하는 상황에서 시장 점유율 데이터로 수요를 추정하는 BLP 기법.

**세부 주제.** 시장 점유율 기반 수요 추정; 수축 매핑(contraction mapping); 공급 측면과 마크업; 미시 적률(micro-moments) / 거시 및 미시 데이터 결합.

**방법론.** BLP 수축 매핑; 중첩 GMM; 자체/교차 가격 탄력성 및 내재 마크업 계산.

**핵심 문헌**

- Berry, S., Levinsohn, J. & Pakes, A. (1995), "Automobile Prices in Market Equilibrium," *Econometrica* 63(4), pp. 841–890, [doi:10.2307/2171802](https://doi.org/10.2307/2171802) — @berry1995. 내생적 가격을 통제한 집계 무작위 계수 모형의 원전으로, 가장 널리 인용되고 모방되는 방법론. [F]
- Nevo, A. (2001), "Measuring Market Power in the Ready-to-Eat Cereal Industry," *Econometrica* 69(2), pp. 307–342, [doi:10.1111/1468-0262.00194](https://doi.org/10.1111/1468-0262.00194). 구현 방법과 시장 지배력 반사실적 분석을 교육하기 위해 활용되는 표준적 응용 BLP 논문. [F]
- Nevo, A. (2000), "A Practitioner's Guide to Estimation of Random-Coefficients Logit Models of Demand," *Journal of Economics & Management Strategy* 9(4), pp. 513–548, [doi:10.1111/j.1430-9134.2000.00513.x](https://doi.org/10.1111/j.1430-9134.2000.00513.x). 학생들이 실제로 코드를 작성할 때 참고하는 추정 레시피. [F]

**학술 토론.** 집계 데이터 대 개별 데이터 — 점유율 데이터로부터 추정할 때 얻는 것과 잃는 것; 수치적 불안정성과 "BLP 추정의 어려움"에 관한 문헌들.

### 6주차 — 내생성 I: 도구변수와 제어 함수 {#sec-em-week06}

**주제.** 가격 내생성과 두 가지 주요 해결책 — 도구변수/GMM 및 제어 함수.

**세부 주제.** 미관측 제품/수요 충격으로 인한 가격 내생성; 비용 전환 요인 및 Hausman/BLP 도구변수; 비선형 모형을 위한 제어 함수 대안.

**방법론.** 로짓 모형의 2SLS/GMM; 제어 함수(잔차 포함) 추정; 도구변수 관련성 및 타당성 진단.

**핵심 문헌**

- Villas-Boas, J. M. & Winer, R. S. (1999), "Endogeneity in Brand Choice Models," *Management Science* 45(10), pp. 1324–1338, [doi:10.1287/mnsc.45.10.1324](https://doi.org/10.1287/mnsc.45.10.1324) — @villas-boas1999. 브랜드 선택 모형에서 가격 내생성 문제를 마케팅 학계의 주요 의제로 부각시킨 논문. [F]
- Petrin, A. & Train, K. (2010), "A Control Function Approach to Endogeneity in Consumer Choice Models," *Journal of Marketing Research* 47(1), pp. 3–13, [doi:10.1509/jmkr.47.1.3](https://doi.org/10.1509/jmkr.47.1.3) — @Petrin_2010. 선택 모형 내부에서 BLP 스타일 도구변수 접근법의 실무적 대안으로 자리잡은 제어 함수 접근법. [F]
- Chintagunta, P., Dubé, J.-P. & Goh, K. Y. (2005), "Beyond the Endogeneity Bias: The Effect of Unmeasured Brand Characteristics on Household-Level Brand Choice Models," *Management Science* 51(5), pp. 832–849, [doi:10.1287/mnsc.1040.0323](https://doi.org/10.1287/mnsc.1040.0323) — @chintagunta2005. 가구 수준에서 미측정 브랜드 특성으로 인한 내생성을 다루며 미시적 처리와 집계적 처리를 연결함. [F]

**학술 토론.** 도구변수 대 제어 함수; 마케팅 맥락에서 무엇이 신뢰할 수 있는 도구변수를 구성하는가.

### 7주차 — 내생성 II: 도구변수에 대한 비판과 신뢰성 표준 {#sec-em-week07}

**주제.** 도구변수가 실패할 때와 분야에서 요구하는 현대적 신뢰성 표준.

**세부 주제.** 약한/부적절한 도구변수; 도구변수 추정의 편향-분산 상충관계; 도구변수화 대신 직접 측정이나 연구 설계를 선호해야 하는 경우.

**방법론.** 1단계 F-통계량 및 약한 도구변수 진단; 과대식별(J) 검정; 민감도 분석.

**핵심 문헌**

- Rossi, P. E. (2014), "Even the Rich Can Make Themselves Poor: A Critical Examination of IV Methods in Marketing Applications," *Marketing Science* 33(5), pp. 655–672, [doi:10.1287/mksc.2014.0860](https://doi.org/10.1287/mksc.2014.0860) — @rossi2014. 마케팅 응용에서 강력하고 타당한 도구변수가 드물다는 점을 지적한 영향력 있는 비판 논문. [R]
- Hansen, L. P. (1982), "Large Sample Properties of Generalized Method of Moments Estimators," *Econometrica* 50(4), pp. 1029–1054, [doi:10.2307/1912775](https://doi.org/10.2307/1912775). 도구변수 및 BLP의 추론 기반(및 과대식별 검정)이 되는 GMM의 기초를 정립. [F]

**학술 토론.** 마케팅에 도달한 "신뢰성 혁명(credibility revolution)" — 도구변수 기반 식별 대 실험/디자인 기반 식별; 약한 도구변수 위에 구축된 구조적 반사실적 분석을 얼마나 신뢰할 수 있는가.

### 8주차 — 패널 데이터, 고정효과 및 동적 패널 {#sec-em-week08}

**주제.** 개체 내(within) 변동 대 개체 간(between) 변동 및 비선형 패널의 계량경제학.

**세부 주제.** 개체 내 변동 대 개체 간 변동; 고정효과 대 무작위효과; 부수 모수 문제(incidental-parameters problem); 시차 종속 변수 편향.

**방법론.** FE/RE 추정 및 Hausman 검정; 초기 조건 및 부수 모수 문제 처리; 패널에서의 군집 표준오차 추론.

**핵심 문헌**

- Chamberlain, G. (1980), "Analysis of Covariance with Qualitative Data," *Review of Economic Studies* 47(1), pp. 225–238, [doi:10.2307/2297110](https://doi.org/10.2307/2297110). 비선형 패널에서 고정효과를 차분해 내는 조건부 우도 추정법을 제시. [F]
- Keane, M. P. (1997), "Modeling Heterogeneity and State Dependence in Consumer Choice Behavior," *Journal of Business & Economic Statistics* 15(3), pp. 310–327, [doi:10.1080/07350015.1997.10524709](https://doi.org/10.1080/07350015.1997.10524709) — @keane1997statedependence. 패널 선택 데이터에서 이질성과 상태 의존성을 구분하는 표준 문헌으로 강좌 후반부 동적 모형의 방법론적 핵심. [F]

**학술 토론.** 고정효과(강건하나 자유도 손실 큼) 대 무작위효과/계층 모형(효율적이나 분포 가정이 필요함).

### 9주차 — 상태 의존성 대 이질성 (소비자 관성) {#sec-em-week09}

**주제.** 이 분야의 대표적인 식별 문제: 실제 전환 비용인가, 아니면 지속적인 선호인가.

**세부 주제.** 구조적 상태 의존성 대 지속적 이질성; 전환 비용으로서의 충성도; 초기 조건 문제; 가격/프로모션 변동을 통한 식별.

**방법론.** 시차 선택 효과 명시; 상태 의존성을 추정하면서 미관측 이질성 통제하기; 거주지 이전/충격을 활용한 식별.

**핵심 문헌**

- Keane, M. P. (1997), "Modeling Heterogeneity and State Dependence in Consumer Choice Behavior," *Journal of Business & Economic Statistics* 15(3), pp. 310–327, [doi:10.1080/07350015.1997.10524709](https://doi.org/10.1080/07350015.1997.10524709) — @keane1997statedependence. 진정한 상태 의존성과 겉보기 지속성을 분리하는 프레임워크를 제시한 논문. [F]
- Dubé, J.-P., Hitsch, G. J. & Rossi, P. E. (2010), "State Dependence and Alternative Explanations for Consumer Inertia," *RAND Journal of Economics* 41(3), pp. 417–445, [doi:10.1111/j.1756-2171.2010.00106.x](https://doi.org/10.1111/j.1756-2171.2010.00106.x). 진정한 전환 비용과 소비자 관성에 대한 대안적 설명을 구분하는 현대적 표준 문헌. [R]
- Bronnenberg, B. J., Dubé, J.-P. & Gentzkow, M. (2012), "The Evolution of Brand Preferences: Evidence from Consumer Migration," *American Economic Review* 102(6), pp. 2472–2508, [doi:10.1257/aer.102.6.2472](https://doi.org/10.1257/aer.102.6.2472). 소비자 이주 데이터를 활용한 자연 실험을 통해 브랜드 자산과 선호의 지속성을 깔끔하게 식별함. [R]

**학술 토론.** 어떤 변동이 습관/충성도를 고유 선호와 분리해 내며, 이것이 가격 및 프로모션 정책에 왜 중요한가.

### 10주차 — 동적 이산선택: 미래지향적 소비자와 기업 {#sec-em-week10}

**주제.** 경제 주체가 미래지향적(forward-looking)일 때의 선택 행동 추정.

**세부 주제.** 동적 프로그래밍 선택 프레임워크; 조건부 가치 함수; 중첩 고정점(NFXP) 추정; 비축(stockpiling)과 학습.

**방법론.** 가치 함수 반복을 통한 이산 DP 풀이; 중첩 고정점 알고리즘; 미래지향적 선택에 대한 우도 함수 구축.

**핵심 문헌**

- Rust, J. (1987), "Optimal Replacement of GMC Bus Engines: An Empirical Model of Harold Zurcher," *Econometrica* 55(5), pp. 999–1033, [doi:10.2307/1911259](https://doi.org/10.2307/1911259). 동적 이산선택 모형의 기초이자 미래지향적 주체를 위한 추정 템플릿(NFXP)을 제시한 고전. [F]
- Erdem, T. & Keane, M. P. (1996), "Decision-Making Under Uncertainty: Capturing Dynamic Brand Choice Processes in Turbulent Consumer Goods Markets," *Marketing Science* 15(1), pp. 1–20, [doi:10.1287/mksc.15.1.1](https://doi.org/10.1287/mksc.15.1.1) — @erdem1996learning. 불확실성하의 동적 의사결정(베이지안 학습)을 마케팅 브랜드 선택 모형에 도입한 선구적 연구. [F]
- Erdem, T., Keane, M. P. & Sun, B. (2008), "A Dynamic Model of Brand Choice When Price and Advertising Signal Product Quality," *Marketing Science* 27(6), pp. 1111–1125, [doi:10.1287/mksc.1080.0362](https://doi.org/10.1287/mksc.1080.0362). 동적 학습 모형에서 가격과 광고가 품질 신호로 작용하는 메커니즘을 통합한 최전선 연구. [R]

**학술 토론.** 근시안적(myopic) 명시 대 미래지향적 명시; 완전 해법 동적 모형의 막대한 계산/식별 비용 대 2단계(CCP) 추정량.

### 11주차 — 광고 및 마케팅 믹스 동역학; 집계 반응 {#sec-em-week11}

**주제.** 동적 광고와 집계 마케팅 믹스 반응.

**세부 주제.** 광고 이월 효과(carryover) 및 브랜드 자산(goodwill) 스톡; 기업의 동적 광고 정책; 집계 마케팅 믹스 반응; 스폰서 검색 및 디지털 광고 동역학.

**방법론.** Koyck/goodwill 이월 모형 추정; 마케팅 수단의 동적 최적화; 집계 반응 식별.

**핵심 문헌**

- Dubé, J.-P., Hitsch, G. J. & Manchanda, P. (2005), "An Empirical Model of Advertising Dynamics," *Quantitative Marketing and Economics* 3(2), pp. 107–144, [doi:10.1007/s11129-005-0334-2](https://doi.org/10.1007/s11129-005-0334-2). 광고 goodwill 동역학을 추정하고 펄싱(pulsing) 광고 전략을 이론적으로 정당화한 현대적 동적 광고 문헌. [R]
- Yao, S. & Mela, C. F. (2011), "A Dynamic Model of Sponsored Search Advertising," *Marketing Science* 30(3), pp. 447–468, [doi:10.1287/mksc.1100.0626](https://doi.org/10.1287/mksc.1100.0626). 스폰서 검색 광고의 동적 구조 모형으로, 동역학 방법론을 디지털 마켓플레이스로 확장함. [R]

**학술 토론.** 광고의 구조적 동적 모형 대 디자인 기반 현장 실험 측정 (12주차로 연결).

### 12주차 — 마케팅의 인과추론과 현장 실험 {#sec-em-week12}

**주제.** 광고 효과 측정의 실험적 전환.

**세부 주제.** 광고 측정의 실험적 전환; 회귀 불연속 설계(RD)와 자연 실험; 관측 데이터에서의 선택 편향과 내생적 타겟팅.

**방법론.** 대규모 현장 실험 설계 및 분석; 광고 효과를 위한 검정력 분석; RD 추정 및 타당성 검정.

**핵심 문헌**

- Lewis, R. A. & Rao, J. M. (2015), "The Unfavorable Economics of Measuring the Returns to Advertising," *Quarterly Journal of Economics* 130(4), pp. 1941–1973, [doi:10.1093/qje/qjv023](https://doi.org/10.1093/qje/qjv023) — @Lewis_2015. 관측 데이터 및 실험 데이터 기반의 광고 ROI 추정치가 왜 극도로 노이즈가 심한지 규명하여 학계의 기대를 재조정함. [R]
- Blake, T., Nosko, C. & Tadelis, S. (2015), "Consumer Heterogeneity and Paid Search Effectiveness: A Large-Scale Field Experiment," *Econometrica* 83(1), pp. 155–174, [doi:10.3982/ecta12423](https://doi.org/10.3982/ecta12423) — @blake2015. 무작위 통제 실험을 통해 관측 데이터에서 나타난 대규모 유료 검색 효과가 허상임을 밝혀낸 eBay 현장 실험. [R]
- Hartmann, W., Nair, H. S. & Narayanan, S. (2011), "Identifying Causal Marketing Mix Effects Using a Regression Discontinuity Design," *Marketing Science* 30(6), pp. 1079–1097, [doi:10.1287/mksc.1110.0670](https://doi.org/10.1287/mksc.1110.0670). 마케팅 환경 내의 준실험적 설계를 활용한 마케팅 믹스 효과의 회귀 불연속 식별. [R]

**학술 토론.** 실험 대 구조적 모형 — 내적 타당성 및 인과적 신뢰성 대 반사실적 풍부함 및 외적 일반화 가능성.

### 13주차 — 이질적 처치효과, 타겟팅 및 머신러닝과 계량경제학의 결합 {#sec-em-week13}

**주제.** 누가 반응하는지 추정하고, 이를 타겟팅 정책으로 구체화하기.

**세부 주제.** 조건부 평균 처치효과(CATE) 추정; 인과 포레스트(causal forests) / 정직한 의사결정나무(honest trees); 정책 타겟팅을 위한 ML; 현실 데이터의 난점들에 대한 강건성.

**방법론.** CATE 추정; 타겟팅 정책 구축 및 평가; 교차 적합(cross-fitting) 및 정직성(honesty); 표본 외 정책 가치 평가.

**핵심 문헌**

- Wager, S. & Athey, S. (2018), "Estimation and Inference of Heterogeneous Treatment Effects Using Random Forests," *Journal of the American Statistical Association* 113(523), pp. 1228–1242, [doi:10.1080/01621459.2017.1319839](https://doi.org/10.1080/01621459.2017.1319839). 유효한 통계적 추론을 동반한 이질적 처치효과 추정용 인과 포레스트로 ML에서 인과적 타겟팅으로 가는 가교를 놓음. [R]
- Simester, D., Timoshenko, A. & Zoumpoulis, S. I. (2020), "Targeting Prospective Customers: Robustness of Machine-Learning Methods to Typical Data Challenges," *Management Science* 66(6), pp. 2495–2522, [doi:10.1287/mnsc.2019.3308](https://doi.org/10.1287/mnsc.2019.3308). 전형적인 마케팅 데이터 병리 현상 하에서 ML 타겟팅 방법론의 성능을 현장 실험으로 평가. [R]

**학술 토론.** 예측 대 인과적 타겟팅; 기성 ML 알고리즘이 유효한 정책을 제공할 수 있는가, 그리고 언제 실패하는가.

### 14주차 — 응용 종합: 기여도 모형 및 고객 생애 가치 모형 {#sec-em-week14}

**주제.** 한 학기 동안 배운 도구들을 CLV 및 기여도 시스템으로 조립하기.

**세부 주제.** Buy-till-you-die / Pareto-NBD 모형; RFM과 CLV; 다채널 기여도 산정; 접점 간 이월 효과 및 파급 효과(spillover); 반복적인 식별 난제로서의 사회적 상호작용.

**방법론.** Pareto/NBD 및 BG/NBD 적합; CLV 계산; 이월/파급 효과를 고려한 기여도 추정; 반사 문제(reflection problem) 인식.

**핵심 문헌**

- Schmittlein, D. C., Morrison, D. G. & Colombo, R. (1987), "Counting Your Customers: Who Are They and What Will They Do Next?," *Management Science* 33(1), pp. 1–24, [doi:10.1287/mnsc.33.1.1](https://doi.org/10.1287/mnsc.33.1.1). 확률론적 CLV 모형의 기초가 된 Pareto/NBD 모형. [F]
- Fader, P. S., Hardie, B. G. S. & Lee, K. L. (2005), "RFM and CLV: Using Iso-Value Curves for Customer Base Analysis," *Journal of Marketing Research* 42(4), pp. 415–430, [doi:10.1509/jmkr.2005.42.4.415](https://doi.org/10.1509/jmkr.2005.42.4.415). 등가치 곡선을 통한 RFM과 CLV의 연결로 학술적 모형을 실무적 고객 기반 분석으로 확장함. [F]
- Li, H. (A.) & Kannan, P. K. (2014), "Attributing Conversions in a Multichannel Online Marketing Environment: An Empirical Model and a Field Experiment," *Journal of Marketing Research* 51(1), pp. 40–56, [doi:10.1509/jmr.13.0050](https://doi.org/10.1509/jmr.13.0050) — @li2014. 경험적 모형과 현장 실험을 결합한 다채널 기여도 산정 논문으로 선택, 동역학, 실험을 통합한 캡스톤 연구. [R]
- Hartmann, W. R., Manchanda, P., Nair, H., Bothner, M., Dodds, P., Godes, D., Hosanagar, K. & Tucker, C. (2008), "Modeling Social Interactions: Identification, Empirical Methods and Policy Implications," *Marketing Letters* 19(3–4), pp. 287–304, [doi:10.1007/s11002-008-9048-z](https://doi.org/10.1007/s11002-008-9048-z). 사회적 상호작용의 식별 문제를 다루며 "네트워크" 효과 연구 시 필수적인 반사 문제를 정리함. [R]

**학술 토론.** 기여도 및 "바이럴" 효과에서의 상관관계 대 인과관계; 모형 기반 CLV 대 머신러닝 기반 이탈/가치 점수화.

### 기초적 주제와 최전선 주제 한눈에 보기 {#sec-em-foundational-vs-frontier}

- **수요/선택(Demand/choice).** *기초/고전:* 로짓/MNL (Guadagni–Little); Berry 역변환; BLP; Nevo의 실무자 가이드. *최전선:* 미시 및 거시 데이터 결합; ML 기반 수요 모형.
- **이질성(Heterogeneity).** *기초/고전:* 무작위 계수; 계층적 베이즈 (Allenby–Rossi). *최전선:* 비모수적 이질성; 딥러닝/임베딩 기반 모형.
- **내생성(Endogeneity).** *기초/고전:* IV/GMM (Hansen); 제어 함수 (Petrin–Train). *최전선:* IV에 대한 비판 (Rossi 2014); 디자인 기반 식별.
- **패널/동역학(Panel/dynamics).** *기초/고전:* 고정효과/조건부 로짓 (Chamberlain); 상태 의존성 (Keane); 동적 이산선택 (Rust). *최전선:* 베이지안 학습 (Erdem–Keane); CCP/2단계 추정량.
- **인과/실험(Causal/experiments).** *기초/고전:* 표준 교과과정에 비교적 최근 도입됨. *최전선:* 현장 실험 (Lewis–Rao; Blake–Nosko–Tadelis); 회귀 불연속 설계; 이질적 처치효과 / 인과 포레스트 (Wager–Athey).
- **응용 종합(Applied synthesis).** *기초/고전:* Pareto/NBD (Schmittlein–Morrison–Colombo); CLV (Fader–Hardie–Lee). *최전선:* 다채널 기여도 산정 (Li–Kannan); ML 타겟팅 (Simester et al.).

첫 8주차까지의 내용은 프로그램과 시대를 막론하고 매우 안정적으로 유지되며, 12~13주차는 실라버스별 차이가 가장 큰 영역이다(스탠퍼드/버클리/MIT는 실험과 ML을 강조; 오하이오주립대/와튼은 베이지안을 강조; 시카고/예일은 구조적 산업조직론을 강조). 13주 과정의 경우 일반적으로 6~7주차(내생성) 또는 11~12주차(동역학/실험)를 하나로 통합하여 운영한다.

### 이 읽기 지도를 확장하는 방법 {#sec-em-reading-map-expands}

본 읽기 지도는 본 장의 나머지 부분에 포함된 실행 가능한 코드와 함께 확장될 수 있는 살아있는 프레임워크이다:

1. **실행 가능한 코드를 통한 추정 워크스루.** 각 기초 모듈은 본서의 스타일에 맞춘 재현 가능한 추정량을 제공해야 한다: 직접 작성한 MNL 로그 우도 함수, 시뮬레이션 ML을 통한 무작위 계수 로짓, 계층적 프로빗을 위한 깁스 샘플러, Rust 스타일의 동적 프로그램을 위한 소규모 가치 함수 반복 알고리즘, 그리고 BLP 수축 매핑. 이들은 본 장의 가장 가치 있고 생명력이 긴 자산이다.
2. **식별 콜아웃(call-out).** 모든 모형에 대해 "핵심 모수를 식별하는 것은 무엇인가"와 "무엇이 식별을 깨뜨리는가"를 다루는 박스 노트를 추가한다 — 이는 박사 세미나의 핵심 역량이며 본 장을 단순한 방법론 요약집과 차별화하는 요소이다.
3. **관통하는 주제로서의 구조적 대 디자인 기반 논쟁.** 이를 특정 단일 주차에 국한시키지 않고, 수요, 내생성, 동역학, 실험 전반에 걸쳐 긴장 관계(반사실적 풍부함 대 인과적 신뢰성)를 일관되게 연결하며, 각 접근법이 의사결정에 유의미한 상황에 대한 종합으로 마무리한다.
4. **최전선 업데이트 주기.** 12~13주차(실험, HTE/ML, 타겟팅) 및 디지털 동역학 자료는 가장 빠르게 노후화된다. 플랫폼/알고리즘 기반 수요, 프라이버시 제약하의 측정, LLM/임베딩 기반 수요 모형 등 최신 탑 저널 논문을 주기적으로 추가할 수 있도록 예산을 배정한다.
5. **상호 교차 참조.** 본 지도를 자매 장들과 연결한다 — 컨조인트/선호 측정(선택의 기초), 광고 및 마케팅 믹스 모형화(11~12주차), CLV 자료(14주차 및 본 장의 @sec-rfm), 구조 모형(5주차 및 10주차), 그리고 데이터/추정 기술 관련 장들.
6. **재현 부록.** 공개 시장 점유율 데이터 기반의 교육용 BLP, CDNOW 스타일 데이터셋 기반의 Pareto/NBD 등 "고전 재현" 실습을 추가하여 학생들이 출판된 연구 결과를 직접 재현해 볼 수 있도록 한다.

전체 이름으로 언급된 저작들(Nevo 2000/2001, Rossi–Allenby 2003, Chamberlain 1980, Gönül–Srinivasan 1993, Hansen 1982, Dubé–Hitsch–Rossi 2010, Bronnenberg–Dubé–Gentzkow 2012, Rust 1987, Erdem–Keane–Sun 2008, Dubé–Hitsch–Manchanda 2005, Yao–Mela 2011, Hartmann–Nair–Narayanan 2011, Wager–Athey 2018, Simester–Timoshenko–Zoumpoulis 2020, Schmittlein–Morrison–Colombo 1987, Fader–Hardie–Lee 2005, 그리고 Hartmann et al. 2008의 사회적 상호작용 리뷰)에 대한 서지 항목이 추가됨에 따라, 주변 텍스트를 변경하지 않고도 각 본문 인용을 `@`-키 인용으로 업그레이드할 수 있다.
