<!-- ====== Section from: 26-analytical-models.qmd ====== -->



# 분석 모형 {#sec-analytical-models}

마케팅 과학은 상호보완적인 두 가지 경로를 따라 발전한다. **분석 모형(analytical models)**은 순수한 수학을 통해 시장을 규명한다. 연구자는 소비자와 기업으로 구성된 환경을 설정하고, 각 경제주체가 최적화한다고 가정한 뒤, 균형에서 반드시 나타나야 하는 행동을 도출한다. 반면 **실증 모형(empirical models)**은 데이터가 스스로 말하게 하여, 관계를 추정하고 이론이 제시하는 예측을 검정한다. 본 장은 첫 번째 경로, 즉 정형화된 수학적 세계를 구축하고, 이를 풀며, 가격 책정, 포지셔닝, 광고, 유통 경로, 계약 및 신제품 확산에 대한 실질적인 주장을 도출하는 동시에 이론을 검정 가능하게 만드는 실증적 대응물을 주시하는 방법을 다룬다.

이 분야를 체계화하는 실용적 정의에 따르면, *모형(model)*이란 인식된 현실 세계 시스템의 가장 중요한 요소들을 표현한 것이다. 핵심은 *중요한(important)*이라는 단어에 담긴 기예(art)에 있다. 모든 것을 담아낸 모형은 지도가 아니라 영토 그 자체이며, 너무 적게 담아낸 모형은 아무것도 예측하지 못한다. 따라서 마케팅 모형화의 규율은 원칙 있는 생략의 규율이다. 이를 잘 수행했을 때 얻는 보상은 의사결정에 직결되는 통찰이다. @Little_1976 은 이 목표를 **의사결정 캘큘러스(decision calculus)**, 즉 "관리자의 의사결정을 돕기 위해 데이터와 판단을 처리하는 모형 기반 절차의 집합"으로 규정하며, 이러한 시스템이 관리자에게 채택되기 위해서는 단순성(simple), 강건성(robust), 통제 용이성(easy to control), 적응성(adaptive), 가능한 한 완전함(as complete as possible), 원활한 소통 가능성(easy to communicate with)의 6가지 조건을 충족해야 한다고 주장한다. 이 여섯 가지 기준은 상충하는 모형 공식화를 평가하는 척도로서 본 장 전반에 걸쳐 반복적으로 등장한다. 관리자가 직접 검토하고 질문할 수 없는 지나치게 정교한 모형은 오히려 더 나쁜 모형인 경우가 많다.

본 장을 마치면 독자는 마케팅 문제를 요구되는 모형 유형에 따라 분류하고, 해당 게임이나 최적화 문제를 설정하며, 균형이나 최적해를 도출하고, 그 결과가 무너질 수 있는 가정이 무엇인지 명시할 수 있게 될 것이다. 논의는 모형 구축의 철학과 기법에서 출발하여, 기본이 되는 공간 및 과점 모형을 거쳐 주요 응용 영역—시장 반응, 유통 경로, 광고, 비대칭 정보 하의 제품 품질, 협상, 탐색 이론 기반 가격 책정, 판촉, 영업사원 보상, 신제품 확산—을 다루고, 행동 이론을 자원 배분 의사결정으로 전환하는 최적화 모형으로 마무리된다.

## 마케팅 모형의 분류체계

마케팅 모형은 크게 세 가지 계열을 통해 의사결정을 개선하며, 모형의 계열에 따라 유효한 검정 방법이 결정되므로 모형을 구축하기 전에 이러한 구분을 명확히 할 필요가 있다.

**계량경제 모형(econometric models)**은 기술(describe), 예측(predict), 시뮬레이션(simulate)을 수행한다. *기술적(descriptive)* 모형은 시장이 어떻게 작동하는지 요약하고, *예측(predictive)* 모형은 매출과 같은 결과를 전망하며, *시뮬레이션(simulation)* 모형은 반사실적 개입에 시스템이 어떻게 반응하는지 추적한다. @leeflang2000 은 바로 이러한 구분에 따라 실증적 전통을 정리한다. 예측 모형에는 시계열 데이터 기반의 매출 모형, 지수적 성장에 기초한 시도율 모형, @Bass_1969 의 신제품 성장 모형 등이 포함된다. 기술적 모형에는 포아송 과정 기반의 구매 발생 및 구매 시점 모형, 마르코프 또는 학습 과정 기반의 브랜드 선택 모형, @howard1968 의 전통을 따르는 과점 시장 가격 책정 모형 등이 포함된다. 반면 **규범적(normative)** 모형은 처방을 제시한다. 즉, @dorfman1976 이 연구하고 @roberts1964 와 @lambin1970a 가 확장한 바와 같이 가격, 광고, 품질에 걸쳐 이윤과 같은 목적함수를 극대화한다. @Little_1970 의 의사결정 캘큘러스 프로그램과 @guadagni1983 이 스캐너 데이터에 도입한 다항 로짓 선택 모형은 규범적 구조를 실행 가능한 도구로 전환한 이정표이다.

**최적화 모형(optimization models)**은 시장 반응 함수(매출, 점유율, 이윤, 인지도 등의 결과가 가격, 광고, 영업 노력 등의 투입물에 어떻게 반응하는지)를 비용 함수 및 제약조건과 결합하여 목적함수를 극대화한다. 이러한 모형이 자동화하는 후보 의사결정은 실무에서 친숙한 것들이다: 판촉 및 가격 책정 프로그램, 미디어 배분, 유통, 제품 구색, 다이렉트 메일 발송 등이 이에 해당한다. **준실험 및 현장 실험 분석(quasi- and field-experimental analyses)**과 **컨조인트 및 선택 실험(conjoint and choice experiments)**은 관측 데이터에 결여되기 쉬운 인과적 변량을 제공함으로써 분석 도구 체계를 완성한다.

이러한 모형군을 관통하는 또 다른 축은 *의사결정 지원(decision-support)* 모형화와 *이론적(theoretical)* 모형화의 구분이다. 전자는 사물이 어떻게 작동하는지 기술하고, 후자는 사물이 어떻게 작동*해야 하는지* 처방한다. @moorthy1993 의 전통을 따르는 이론적 게임이론 모형은 **논리적 실험(logical experimentation)**으로 이해하는 것이 가장 적절하다. 모형 설계자는 가정을 통해 환경을 명시하고, 논리적 귀결을 도출하며, 어떤 가정이 어떤 결론을 이끄는지 학습한다. @moorthy1993 은 매우 상이한 역할을 하는 두 가지 유형의 가정을 구분한다. *수학적(mathematical)* 가정은 분석의 취급 용이성(tractability)을 위해 도입되며 실증적 내용을 담지 않는다. 반면 *실질적(substantive)* 가정은 현실 세계에 대한 주장을 담고 있으며 실증 검정의 진정한 대상이 된다. 대표적인 예로 기본급과 수수료를 결합한 영업사원 보상 패키지 설계를 들 수 있는데, @moorthy1993 은 이를 영업사원의 소득 위험 보험과 노력 유인 제공 사이의 상충관계로 해석한다. 이는 @sec-principal-agent 에서 다시 다룰 실질적 긴장 관계이다. 이러한 모형의 내적 및 외적 타당성은 경계 조건에 관한 문제이며, 프리드먼의 격언이 이 모든 작업의 근간을 이룬다. 즉, 이론은 가정의 현실성이 아니라 예측의 정확성으로 검정된다.

분석적 마케팅의 상당 부분이 게임이론에 기반하므로, 게임의 두 가지 속성에 따라 균형 개념을 정리하는 것이 유용하다. 즉, 행동이 *정적(동시적)*인지 *동적(순차적)*인지, 그리고 정보가 *완전(complete)*한지 *불완전(incomplete)*한지이다. @tbl-game-types 의 4개 칸은 각각 적용되는 균형 개념을 명시한다.

| 정보 구조 | 정적 게임 (동시적) | 동적 게임 (순차적) |
|---|---|---|
| **완전 정보** | 내시 균형 (Nash equilibrium) | 부분게임 완전 균형 (Subgame-perfect equilibrium) |
| **불완전 정보** | 베이지안 내시 균형 (경매) | 완전 베이지안 균형 (신호 전달) |

: 게임 유형 및 정보 구조별 균형 개념 {#tbl-game-types}

@moorthy1985 는 본 장의 나머지 부분에서 전제하는 어휘 체계를 제공한다. *합리성(rationality)*은 주관적 기대 효용의 극대화이며, *지능성(intelligence)*은 경쟁 기업 역시 합리적이며 동일한 방식으로 추론할 것임을 인식하는 능력이다. **게임의 규칙(rules of the game)**은 기업의 수, 각 기업의 실행 가능한 행동 집합, 모든 행동 조합에 부여된 효용, 행동의 순서, 그리고 정보 구조(누가 무엇을 언제 아는가)로 구성된다. *불완전(incomplete)* 정보는 미지의 동기, 미지의 능력, 또는 세상에 대한 상이한 지식에서 발생한다. *순수 전략(pure strategy)*은 완전한 행동 계획이며, *혼합 전략(mixed strategy)*은 순수 전략들에 대한 확률 분포이다. *전략형(strategic-form)* 표현은 각 기업의 전략 집합과 보수를 나열한다. **균형(equilibrium)**은 어떤 기업도 일방적으로 자신의 전략을 변경할 유인이 없는 전략 프로파일이다. 결정적으로, 균형은 부동점(fixed point)이지 동적 조정 과정의 결과가 아니며, 이는 균형 분석을 때때로 오해받기 쉬운 학습 동학과 구분 짓는 미묘한 차이점이다.

이러한 균형 개념들은 이후 반복해서 다룰 대표적인 응용 분야들을 지닌다: 수량을 설정하는 쿠르노(Cournot) 전통과 가격을 설정하는 베르트랑(Bertrand) 전통의 과점 경쟁, 극한적 사례로서의 완전 경쟁, 호텔링(Hotelling)을 따르는 공간적 제품 경쟁, 선발주자 이점 및 진입 저지 전략을 포함한 진입, 그리고 유통 경로 등이 있다. 기본 내시 개념의 정제(refinements)—부분게임 완전성, 순차적 합리성, 떨리는 손 완전성(trembling-hand perfectness)—은 동적 및 불완전 정보 환경에서 어떤 균형이 살아남는지를 규율하며, 전략적 진입 저지, 선도 기업의 가격 매칭을 통한 암묵적 담합, 독점자의 내구재 가격 책정, 약탈적 및 한계 가격 책정, 평판과 제품 품질, 경쟁 입찰과 같은 실질적 문제에서 중요한 역할을 한다.

경쟁 자체는 협상이 수행할 수 없는 분석적 기능을 한다. @mcafee1996 은 경쟁이 불확실성 하에서 작동하며, 이를 통해 *숨겨진 정보를 드러낸다*는 점을 보여준다. 독립 사적 가치(independent-private-values) 기준 모형에서 표준 경매의 낙찰 가격은 두 번째로 높은 평가가치와 같아지므로, 이 메커니즘은 개별 협상으로는 추출할 수 없는 정보를 추출한다. 판매자는 자신이 아는 정보를 공개하는 것이 일반적으로 더 유리한데, 은폐는 승자의 저주(winner's curse)를 우려한 신중한 입찰을 유발하기 때문이다. 경쟁은 또한 협상에 비해 계산적·전략적 비용이 적게 들고(더 적은 확약과 더 적은 계산을 요구함), 노력 유인을 강화한다. 이러한 주제는 경매, 협상, 영업사원 콘테스트를 희소 자원 배분을 위한 대안적 메커니즘으로 다룰 때 다시 등장한다.

## 분석 모형 구축의 기술

균형을 도출하기 전에 분석 논문이 실제로 어떻게 구성되는지 명시할 필요가 있다. 발견의 논리는 서술의 논리와 뚜렷하게 다르기 때문이다.[^craft] 아래의 절차는 마케팅 분야의 이론적 모형 구축 관행을 집약한 것이다.

[^craft]: 이 8단계 서술은 Sajeesh Sajeesh의 강의 노트에 기초하며, 단일 출판물이 아닌 분석 모형화 세미나 전통의 관례를 반영한다.

과정은 문헌이나 산업 현장에서 도출된 *좋은 아이디어*와 냉철한 실행 가능성 평가에서 시작된다. 질문이 흥미로운가? 이야기로 풀 수 있는가? 타깃 독자는 누구인가? 다른 연구 대신 이를 추구할 때의 기회비용은 얼마인가? 그 다음에는 직관에 반하는 조언이 이어진다. 즉, 문헌을 너무 일찍 찾아보지 말라는 것이다. 이미 존재하는 모형을 스스로 다시 도출하는 것은 헛된 노력이 아니다. 이는 모형 설계자의 판단력을 훈련시키며, 독립적으로 구축하는 행위 자체가 어떤 가정이 중요한지를 깨닫게 해준다. 그 후 모형은 가장 단순한 출발점—1기간, 2개 제품, 선형 소비자 효용 함수—에서 구축되며, 모든 것은 가능한 한 단순하게 만들어야 하지만 더 이상 단순해서는 안 된다는 격언을 지키며 명시적으로 수식화된다. 가장 단순한 버전이 해결된 후에야 가정을 하나씩 완화하며 복잡성을 더해가는 *일반화(generalize)*를 진행하므로, 각각의 새로운 결과를 특정 가정의 완화 덕분으로 귀속시킬 수 있다. 문헌 조사는 후반부에 이루어지며 논리를 정교화하는 기능을 한다. 관련 논문을 발견하면 왜 저자가 선택한 방식 대신 다른 모형화 방식을 택했는지 생산적인 질문을 던지게 된다. 연구는 세미나를 통해 현장 질의응답으로 가정을 스트레스 테스트하고, 마지막으로 논문을 작성함으로써 마무리된다. @fig-model-building 은 아이디어 도출부터 일반화 및 문헌 조사를 거쳐 완성된 논문에 이르는 이 워크플로를 단일 순서도로 보여준다.

```{mermaid}
%%| label: fig-model-building
%%| fig-cap: "아이디어 도출부터 논문 작성에 이르는 분석 모형화 워크플로. 가장 단순한 사례의 해를 확보한 뒤 일반화와 문헌 조사를 진행하도록 의도적으로 배치되어 있다."
flowchart TD
  A[좋은 아이디어 도출<br/>문헌 또는 산업 현장] --> B{실행 가능성 평가:<br/>흥미로운가? 스토리? 독자? 기회비용?}
  B -->|예| C[문헌 탐색 자제<br/>독립적으로 재도출]
  C --> D[가장 단순한 모형 구축<br/>1기간, 2개 제품,<br/>선형 효용]
  D --> E[일반화:<br/>가정을 하나씩<br/>추가하며 복잡성 확장]
  E --> F[문헌 조사:<br/>왜 저자들과 다른<br/>방식을 택했는가?]
  F --> G[세미나 발표:<br/>가정 스트레스 테스트]
  G --> H[논문 작성]
```

## 공간 경쟁: 호텔링 모형 {#sec-26-hotelling}

공간 모형은 *제품 차별화(product differentiation)*에 기하학적 구조를 부여하기 때문에 분석적 마케팅의 중추를 이룬다. 소비자는 직선상에 배열되고, 각 기업은 특정 위치를 차지하며, 소비자의 이상점과 기업이 제공하는 제품 사이의 거리는 비효용(disutility)—문자 그대로는 운송 비용이자 비유적으로는 제품이 소비자의 취향과 얼마나 맞지 않는지를 나타내는 척도—이 된다. 이 프레임워크는 포지셔닝, 가격 책정, 광고 및 진입을 하나의 일관된 기하학적 구조 내에서 표현할 수 있을 만큼 유연하며, 이것이 바로 본 장 전반에 걸쳐 지속적으로 재등장하는 이유이다.

@hotelling1929 는 *경쟁의 안정성(stability in competition)*에 관한 연구로 이 전통을 시작했다. 그는 에지워스(Edgeworth)가 정교화했던 쿠르노에 대한 베르트랑의 비판에 맞서, 복점(duopoly)은 본질적으로 불안정하며 그 불안정성은 완전히 동일한 제품이라는 쿠르노의 가정에 기인한다고 주장했다. 길이가 $l$인 거리에 두 판매자 A와 B가 양 끝에서 각각 $a$와 $b$의 거리에 위치하고 있으며, 단위 거리당 일정한 운송 비용 $c$가 발생한다고 가정하자. 두 기업 사이에 위치한 소비자는 총비용(가격 + 이동 비용)이 같아질 때 두 기업 사이에서 *무차별(indifferent)*해진다. A와 B 안쪽으로 확보되는 시장 세그먼트의 길이를 각각 $x$와 $y$라고 할 때, 무차별 소비자는 다음을 만족한다.

$$
p_1 + cx = p_2 + cy,
$$ {#eq-hotelling-indiff}

한편 이 세그먼트들은 거리 전체를 분할하므로 다음이 성립한다.

$$
a + x + y + b = l .
$$ {#eq-hotelling-length}

@eq-hotelling-indiff 와 @eq-hotelling-length 를 연립하여 풀면 한계 경계가 도출된다.

$$
x = \tfrac{1}{2}\!\left(l - a - b + \frac{p_2 - p_1}{c}\right), \qquad
y = \tfrac{1}{2}\!\left(l - a - b + \frac{p_1 - p_2}{c}\right).
$$ {#eq-hotelling-xy}

각 기업의 수요는 자신이 확보한 거리의 길이인 $q_1 = a + x$ 및 $q_2 = b + y$이므로, 한계비용이 0일 때 이윤 함수는 다음과 같다.

$$
\begin{aligned}
\pi_1 = p_1 q_1 &= \tfrac{1}{2}(l + a - b)\,p_1 - \frac{p_1^2}{2c} + \frac{p_1 p_2}{2c},\\
\pi_2 = p_2 q_2 &= \tfrac{1}{2}(l - a + b)\,p_2 - \frac{p_2^2}{2c} + \frac{p_1 p_2}{2c}.
\end{aligned}
$$ {#eq-hotelling-profit}

가격 균형은 1계 조건 $\partial \pi_1/\partial p_1 = 0$ 및 $\partial \pi_2/\partial p_2 = 0$으로부터 도출된다. 즉,

$$
\tfrac{1}{2}(l + a - b) - \frac{p_1}{c} + \frac{p_2}{2c} = 0, \qquad
\tfrac{1}{2}(l - a + b) - \frac{p_2}{c} + \frac{p_1}{2c} = 0,
$$ {#eq-hotelling-foc}

이를 풀면 균형 가격과 균형 수량이 얻어진다.

$$
p_1 = c\!\left(l + \frac{a-b}{3}\right),\quad
p_2 = c\!\left(l - \frac{a-b}{3}\right),\qquad
q_1 = \tfrac{1}{2}\!\left(l + \frac{a-b}{3}\right),\quad
q_2 = \tfrac{1}{2}\!\left(l - \frac{a-b}{3}\right),
$$ {#eq-hotelling-eqm}

이때 2계 조건도 만족된다. 실질적인 결론은 사적 유인과 사회적 유인 간의 긴장 관계이다. *위치(location)*의 선택에 있어서 중앙 계획("사회주의")이 분권화된 경쟁("자본주의")보다 우수한 성과를 내는데, 이는 기업들이 사회적으로 낭비적인 집적(clustering) 유인을 사적으로 갖기 때문이다.

@hotelling1929 는 기업들이 시장 중심부에 등을 맞대고 위치한다는 **최소 차별화 원리(Principle of Minimum Differentiation)**를 추측했다. @daspremont1979 는 가격 부분게임을 엄밀하게 다룰 경우 이 원리가 *성립하지 않는다(invalid)*는 점을 증명했다. 선형 운송 비용 하에서는 수요가 불연속적이기 때문이다. 한 기업이 가격을 충분히 낮추어 시장 전체를 독식할 수 있을 정도로 가격 차이가 벌어지면 이윤 함수가 점프하게 된다. 불연속성을 명시적으로 표현하면 다음과 같다.

$$
\pi_1(p_1, p_2) =
\begin{cases}
a p_1 + \tfrac{1}{2}(l-a-b)p_1 + \dfrac{p_1 p_2}{2c} - \dfrac{p_1^2}{2c} & \text{if } |p_1 - p_2| \le c(l-a-b),\\[2mm]
l\,p_1 & \text{if } p_1 < p_2 - c(l-a-b),\\[1mm]
0 & \text{if } p_1 > p_2 + c(l-a-b),
\end{cases}
$$ {#eq-dasp-pi1}

대칭적으로 기업 2에 대해서도 다음이 성립한다.

$$
\pi_2(p_1, p_2) =
\begin{cases}
b p_2 + \tfrac{1}{2}(l-a-b)p_2 + \dfrac{p_1 p_2}{2c} - \dfrac{p_2^2}{2c} & \text{if } |p_1 - p_2| \le c(l-a-b),\\[2mm]
l\,p_2 & \text{if } p_2 < p_1 - c(l-a-b),\\[1mm]
0 & \text{if } p_2 > p_1 + c(l-a-b).
\end{cases}
$$ {#eq-dasp-pi2}

이 불연속성 때문에 기업들이 서로 가까이 위치할 때 순수 전략 가격 균형이 존재하지 않게 되며, 따라서 최소 차별화 결과는 성립할 수 없다. @daspremont1979 는 선형 운송 비용을 *이차(quadratic)* 운송 비용으로 대체함으로써 균형의 존재성을 회복하였고, 이는 정반대로 최대 차별화(maximal differentiation) 결과를 낳는다. 방법론적 교훈은 일반적이다. 운송 비용 함수의 형태는 단순한 수학적 편의가 아니라 1차적인 중대한 귀결을 낳는 실질적 가정이다. 이후 @kim2006 은 위치 모형에 다양성 선호를 통합하여 다음에 논의할 다중 구매 확장 연구의 토대를 마련했다.

## 포지셔닝 모형 {#sec-positioning}

호텔링의 골격을 바탕으로 한 일련의 연구들은 보조 가정이 완화될 때 기업이 어디에 위치하는지 묻는다. @tabuchi1995 는 소비자가 균등하게 분포한다는 가정을 완화한다. 소비자가 $F(1)=1$인 누적분포 $F(x)$에 따라 $[0,1]$ 구간에 분포할 때, 두 가지 확률밀도가 비교된다. 전통적인 균등분포 $f(x)=1$과 소비자를 중앙으로 집중시키는 삼각분포 $f(x) = 2 - 2|2x - 1|$이다. 운송 비용은 거리에 대해 이차 함수이다. $x_1 < x_2$에 위치하고 가격이 $p_1, p_2$인 두 기업 사이의 한계 소비자는 다음과 같다.

$$
\bar{x} = \frac{p_2 - p_1 + x_2^2 - x_1^2}{2(x_2 - x_1)},
$$ {#eq-tabuchi-marginal}

따라서 $x_1 < x_2$일 때 이윤은 $\Pi_1 = p_1 F(\bar{x})$ 및 $\Pi_2 = p_2[1 - F(\bar{x})]$가 되며, $x_1 > x_2$인 경우에는 역할이 바뀌고 $x_1 = x_2$인 경우에는 베르트랑 부분게임이 된다. @tabuchi1995 는 기업들이 위치를 *동시적*으로 선택한 후 가격을 *동시적*으로 선택하고, 밀도함수가 로그-오목(log-concave)할 때 유일한 내시 가격 균형이 존재함을 증명한다. 균등분포 하에서 기업들은 가능한 한 멀리 떨어져 위치하며, 이는 도심에서 떨어진 곳에 위치하는 쇼핑센터의 입지와 일치하지만 소비자가 자신의 이상점에서 먼 제품을 구매해야 하는 비용을 초래한다. 삼각분포 하에서는 대칭적 위치 균형이 존재하지 않으나 두 개의 비대칭 균형이 존재하며, 두 기업 모두의 이윤이 낮아진다. 반면 위치가 *순차적*으로 선택되고 가격이 동시적으로 선택될 경우, 두 밀도분포 모두에서 선발 진입자는 시장 중심부에 위치한다. 이는 동시 선택의 최대 차별화 결과와 대조되는 선발주자 결과이다.

@sajeesh2010 은 *다양성 추구(variety-seeking)*를 다루며, 포화(satiation)를 이전에 구매한 브랜드에 대한 지불 용의의 상대적 감소(음의 상태 의존성의 한 형태)로 모형화한다. 기존의 통념은 다양성을 추구하는 소비자가 존재할 때 기업이 더 높은 가격을 책정하고 더 높은 이윤을 얻을 수 있다고 보았다. 그러나 @sajeesh2010 은 반대로 평균 가격과 이윤이 *더 낮아진다*는 점을 보여주는데, 이는 기업들이 브랜드 전환을 저지하기 위해 2기 가격을 인하하기 때문이다. 타이밍은 3단계 게임이다. 0기에 기업들이 위치를 동시적으로 선택하고, 1기에 가격을 동시적으로 선택하며, 2기에 다시 가격을 동시적으로 선택한다.

여러 논문이 경쟁의 순서와 구조를 다양화했다. @moorthy1988 은 두 동일한 기업이 먼저 제품 *품질(quality)*을 선택한 후 가격을 선택하게 하였는데, 이 2단계 구조는 @sec-quality 에서 수직적 차별화로 정식화된다. @tyagi2000 은 @hotelling1929, @tyagi1999, @tabuchi1995 를 *서로 다른 비용 구조*를 가진 기업들이 *순차적*으로 진입하는 경우로 확장하였으며, 먼저 행동하는 것이 유리하다는 통상적인 추정과 달리 *후발주자 이점(second-mover advantage)*을 입증한다. @kim2006 은 소비자가 *다중* 구매를 할 수 있도록 허용하여, 일부는 단일 브랜드에 충성하는 반면 다른 이들은 둘 이상의 제품을 소비하도록 함으로써 단위 수요를 넘어 수요 측면을 풍부하게 만들었다. @shreay2015 는 동일 제품의 패키지 크기 간 수량 할증(quantity surcharge)—수량 할인의 외견상 위배—이 크기 간 불완전 대체재, 즉 차별화된 제품일 때 소비자 선호에 의해 합리화될 수 있음을 보여준다.

## 과점: 시장 구조와 분석 체계 {#sec-oligopoly}

앞서 살펴본 공간 모형들은 기하학적 구조로부터 수요를 도출한다. 반면 과점 전통은 총수요 함수에서 출발하여 주어진 수요 하에서 기업들이 어떻게 경쟁하는지 묻는다. 이 분야는 세 가지 정형화된 구조로 체계화된다: 기업들이 가격을 설정하는 **베르트랑(Bertrand)** 경쟁, 수량을 설정하는 **쿠르노(Cournot)** 경쟁, 한 기업이 다른 기업보다 먼저 확약하는 선도자-추종자 구조인 **슈타켈버그(Stackelberg)** 경쟁이다. 모든 것이 수요 함수로부터 비롯되므로 그 함수가 어디서 유도되었는지가 중요하다. @shubik1980 은 총수요를 단순히 가정하기보다 기본 요소(primitives)로부터 도출하여, 축약형(reduced-form) 모형들이 당연하게 받아들이는 미시적 기초를 제공했다. 앞서 언급했듯이 @moorthy1988 은 동시적 및 순차적 타이밍 하에서 두 기업이 제품 품질과 가격으로 어떻게 경쟁하는지 연구하여 공간 전통과 과점 전통을 연결했다.

### 쿠르노 경쟁: 동시적 수량 설정 {#sec-cournot}

두 기업이 일정한 한계비용 $c_1, c_2$를 가지고 동질적인 재화를 생산한다고 하자. 총비용은 $TC_i = c_i q_i$이다. 역수요 함수는 선형으로 $P(Q) = a - bQ$이며, $Q = q_1 + q_2$이다. 각 기업은 이윤을 극대화하기 위해 수량을 선택한다.

$$
\pi_1 = [a - b(q_1 + q_2)]q_1 - c_1 q_1, \qquad
\pi_2 = [a - b(q_1 + q_2)]q_2 - c_2 q_2 .
$$ {#eq-cournot-profit}

1계 조건은 각 기업의 **반응(최적 대응, best-response)** 함수를 정의한다.

$$
\frac{\partial \pi_1}{\partial q_1} = a - 2 b q_1 - b q_2 - c_1 = 0, \qquad
\frac{\partial \pi_2}{\partial q_2} = a - 2 b q_2 - b q_1 - c_2 = 0,
$$ {#eq-cournot-foc}

이를 정리하면 다음과 같다.

$$
q_1 = \frac{a - c_1}{2b} - \frac{q_2}{2} \equiv R_1(q_2), \qquad
q_2 = \frac{a - c_2}{2b} - \frac{q_1}{2} \equiv R_2(q_1).
$$ {#eq-cournot-reaction}

쿠르노-내시 균형은 두 반응 함수의 교점이다. $R_2$를 $R_1$에 대입하면 $q_1 = \frac{a-c_1}{2b} - \frac{a-c_2}{4b} + \frac{q_1}{4}$이 되며, 이를 풀면 다음과 같다.

$$
q_1^* = \frac{a - 2c_1 + c_2}{3b}, \qquad q_2^* = \frac{a - 2c_2 + c_1}{3b},
$$ {#eq-cournot-eqm}

총수량은 $Q = \frac{2a - c_1 - c_2}{3b}$이고 균형 가격은 $P = a - bQ = \frac{a + c_1 + c_2}{3}$이다. 구조는 명확하다: 한계비용이 더 낮은 기업이 더 많이 생산하며, 균형 가격은 수요 절편과 두 비용 수준의 단순 평균이다.

### 슈타켈버그 경쟁: 순차적 수량 설정 {#sec-stackelberg}

이제 기업 1(*선도자*)이 1단계에서 수량을 선택하고, 기업 2(*추종자*)가 2단계에서 이에 대응하며, 공통 한계비용 $c_1 = c_2 = c$를 갖는다고 가정하자. 역진 귀납법(backward induction)으로 풀면 추종자의 2단계 최적 대응은 $R_2(q_1) = \frac{a-c}{2b} - \frac{q_1}{2}$이다. 선도자는 이를 예상하고 다음 이윤을 극대화하도록 $q_1$을 선택한다.

$$
\pi_1 = \left[a - b\!\left(q_1 + \frac{a-c}{2b} - \frac{q_1}{2}\right)\right] q_1 - c q_1 ,
$$ {#eq-stackelberg-leader}

이의 1계 조건 $\frac{a+c}{2} - b q_1 - c = 0$은 다음의 **슈타켈버그 균형**을 산출한다.

$$
q_1^* = \frac{a - c}{2b}, \qquad q_2^* = \frac{a - c}{4b}.
$$ {#eq-stackelberg-eqm}

대칭 쿠르노 결과인 $q_1 = q_2 = \frac{a-c}{3b}$와 비교할 때, 선도자는 동시 경쟁 때보다 *더 많이* 생산하고 추종자는 *더 적게* 생산한다. 먼저 확약할 수 있는 선도자의 능력—추종자의 반응 곡선을 따라 이동할 수 있는 능력—은 실질적인 이윤 가치를 가지며, 이것이 바로 수량 경쟁에서 "선발주자 이점"의 분석적 내용이다. @tbl-cournot-stackelberg 는 두 모형의 대비를 요약한다.

| 수량 | 쿠르노 (동시적) | 슈타켈버그 (순차적) |
|---|---|---|
| 선도자 / 기업 1 | $\dfrac{a-c}{3b}$ | $\dfrac{a-c}{2b}$ |
| 추종자 / 기업 2 | $\dfrac{a-c}{3b}$ | $\dfrac{a-c}{4b}$ |
| 총수량 $Q$ | $\dfrac{2(a-c)}{3b}$ | $\dfrac{3(a-c)}{4b}$ |

: 공통 한계비용 $c$ 하에서의 쿠르노 및 슈타켈버그 균형 수량 {#tbl-cournot-stackelberg}

### 차별화와 독립성의 가치 {#sec-differentiation-beta}

제품이 동질적이지 않고 차별화되어 있을 때, 기업의 이윤은 자사 제품이 경쟁사의 제품과 얼마나 대체 가능한지에 따라 결정된다. $\beta$를 대체가능성 지표($\beta$가 높을수록 더 가까운 대체재임을 의미함)라 하고, $d$를 수요 또는 비용 비대칭성과 같은 제2의 구조적 모수라 하자($\bar d$는 임계값). "약한(weak)" 기업 $W$의 경우, 다음의 비교정태 분석 결과가 성립한다.

$$
\frac{d \pi_W^*}{d \beta} < 0 \quad \text{모든 } d < \bar{d} \text{에 대해}
$$ {#eq-beta-weak}

이는 제품이 더 가까운 대체재가 될수록 이윤이 감소함을 보여주므로, 약한 기업은 *더 낮은* $\beta$를 선호한다. 즉, 보다 독립적이고 더 차별화된 제품을 원한다. 반면 "강한(strong)" 기업 $S$의 경우, $d$에 대한 관계가 비단조적(non-monotone)이다.

$$
\frac{d \pi_S^*}{d \beta} < 0 \quad d < \bar{d} \text{ 구간에서},
$$ {#eq-beta-strong}

따라서 강한 기업의 이윤은 $d$가 작을 때는 $\beta$가 감소함에 따라 증가하지만, $d$가 클 때는 $\beta$가 증가함에 따라 증가한다. 실질적인 해석은, 구조적 비대칭성 $d$가 클 때 강한 기업은 *더 적은* 차별화(더 가까운 대체재)로부터 이익을 얻을 수 있다는 것이다. 강한 기업의 우월성이 근접성으로 인해 발생하는 더 치열한 경쟁에서 승리할 수 있게 해주기 때문이다. 반면 약한 기업은 항상 차별화라는 피난처를 추구한다.

## 진입, 소매 구조와 과시적 소비 {#sec-entry-structure}

시장 구조 분석 도구는 진입 문제 및 소매업의 수직적 조직 문제로 자연스럽게 확장된다. @dixit1980 은 기존 기업이 진입을 비수익적으로 만들 만큼 충분한 생산능력을 구축한다는 **베인-실로스 공준(Bain–Sylos postulate)**을 재검토한다. 핵심 통찰은 *신빙성(credibility)*에 있다: 생산능력에 대한 투자는 그것이 비가역적 확약(irreversible commitment)일 때만 진입을 저지할 수 있다. 진입 발생 후 기존 기업이 비용 없이 생산능력을 변경할 수 있다면 그 위협은 공허한 위협이 되며 기존 기업은 실제로 진입을 저지할 수 없기 때문이다. 생산능력 그 자체가 아니라 확약 능력이 전략적 역할을 수행한다는 점은 슈타켈버그 선도자의 선발 확약과 궤를 같이한다.

@tyagi1999a 는 소매상이 추가로 진입할 때 가격에 미치는 영향을 분해한다. $(n+1)$번째 소매상의 진입은 두 가지 힘을 대립시킨다: 소매 가격을 낮추는 **경쟁 효과(competition effect)**와 도매 가격에 미치는 **투입 비용 효과(input-cost effect)**이다. 제조업체는 소매상의 수가 증가함에 따라 협상력이 커져 도매 가격을 인상할 수 있다. 각 소매상의 수량 선택은 도매 가격에 의존하므로, 이는 다운스트림 가격을 *인상*시켜 경쟁 효과를 부분적으로 또는 완전히 상쇄할 수 있다. 따라서 소매상이 많아진다고 해서 반드시 소비자 가격이 낮아지는 것은 아니다. @jerath2016 은 다른 경로를 통해 유사한 결론에 도달한다: 기업형 소매업체가 시장에 진입하면 비효율적인 비조직 영세 소매업체들이 퇴출되고, 살아남은 영세 소매업체들은 가격을 *인상*하여 고객 후생을 악화시킨다.

과시적 소비(conspicuous consumption)는 호텔링 프레임워크에 소비 *외부성(externalities)*을 도입한다. @amaldoss2005 는 과시재 가격 책정에서 두 가지 대립되는 동기—*독특성 욕구(desire for uniqueness)*와 *동조 욕구(desire for conformism)*—를 모형화하고, 이들이 가격을 반대 방향으로 밀어낸다는 것을 보여준다: 독특성 욕구가 클수록 균형 가격과 이윤이 상승하는 반면, 동조 욕구가 클수록 하락한다. 혼잡을 싫어하는 *스놉(snob, 속물)*의 경우 두 기업으로부터 얻는 효용은 다음과 같다.

$$
U_A = V - p_A - \theta t_s - \lambda_s(n_A), \qquad
U_B = V - p_B - (1-\theta) t_s - \lambda_s(n_B),
$$ {#eq-snob}

반면 혼잡에 가치를 두는 *동조자(conformist)*의 경우 외부성이 반대 부호로 들어간다.

$$
U_A = V - p_A - \theta t_s + \lambda_c(n_A), \qquad
U_B = V - p_B - (1-\theta) t_s + \lambda_c(n_B),
$$ {#eq-conformist}

여기서 $\theta$는 소비자의 호텔링 위치, $t_s$는 운송 비용, $\lambda_s$와 $\lambda_c$는 외부성에 대한 민감도, $n_A, n_B$는 각 브랜드를 구매하는 소비자 수이다. 새로운 해결 개념은 **합리적 기대 균형(rational-expectations equilibrium)**이다: 소비자가 *예상하는* 구매자 수는 실제로 실현되는 수와 일치해야 한다. $\theta_s$를 한계 스놉 소비자, $\theta_c$를 한계 동조자 소비자라 하고, $\beta$를 시장 내 스놉의 비율이라 하자. 각 세그먼트에 대해 $U_A = U_B$로 놓으면 $\theta_s$와 $\theta_c$가 결정되며, 기대 일치 조건은 다음과 같다.

$$
\beta \theta_s + (1-\beta)\theta_c = n_A, \qquad
\beta(1-\theta_s) + (1-\beta)(1-\theta_c) = n_B,
$$ {#eq-ree}

여기서 $\beta \theta_s$는 A로부터 구매하는 스놉의 규모이고, $(1-\beta)\theta_c$는 A로부터 구매하는 동조자의 규모이며, 나머지 항들은 B로부터 구매하는 규모이다. 균형 기대는 *실현된다(realized)*: 소비자가 예상한 것이 실제로 발생한다. 이 기대는 통계적 의미의 실증적 기댓값 $\mathbb{E}[\cdot]$이 아니며(측정 오차를 포함하지 않음), 모형의 내적 일관성 요건이다. 분석적으로나 실험실 테스트에서 모두 확인된 놀라운 비교정태 결과는, 가격 *인상*이 스놉의 구매 욕구를 높일 수 있다는 점이다. 높은 가격이 스놉이 중시하는 배타성을 강화하기 때문이다.

한정판(limited editions)과 배타성은 이 주제를 더욱 풍부하게 만든다. @balachander2009 는 한정판 제품 추가가 더 높은 지불 용의를 유도하여 이윤에 긍정적인 *직접 효과*를 주지만, 브랜드 간 가격 경쟁을 심화시켜 부정적인 *전략적 효과*를 낸다는 점을 보여준다. 수직적(품질) 차별화 하에서는 고품질 브랜드가 한정판을 통해 이득을 얻는다. 반면 수평적(취향) 차별화 하에서는 부정적 전략 효과로 인해 두 브랜드 모두의 균형 이윤이 하락하지만, 한정판을 출시하지 않는 것은 열등 전략(dominated strategy)이 되므로 두 기업 모두 한정판을 출시하게 된다(죄수의 딜레마 구조). @sajeesh2020 은 *기능 지향적* 소비자 세그먼트와 *배타성 지향적* 소비자 세그먼트를 구분하고, 기능 지향적 소비자가 더 큰 제품 차별화를 인식할 때 기업이 가치 향상을 늘리지만, 배타성 지향적 소비자가 그럴 때는 가치 향상을 줄인다는 점을 보여준다. 모든 사람이 누릴 수 있는 향상은 배타성을 훼손하기 때문이다.

## 시장 반응 모형 {#sec-market-response}

마케팅 지출을 최적화하려면 투입물을 산출물로 연결하는 함수가 필요하다. **시장 반응 모형(market-response model)**이 바로 그 함수이다. 투입물은 마케팅 수단—영업 노력, 광고비 지출, 판촉 지출—이며, 산출물은 매출, 시장점유율, 이윤, 인지도이다. 모형화의 핵심 과제는 투입에 대한 산출의 반응에 관한 실증적 규칙성을 포착할 수 있을 만큼 유연하면서도, 추정과 최적화가 가능할 만큼 간결한 함수 형태를 선택하는 것이다. @fig-response-io 는 통제 가능한 마케팅 활동이 반응 함수로 들어가 관측된 시장 결과로 연결되는 투입-산출 논리를 보여준다.

```{mermaid}
%%| label: fig-response-io
%%| fig-cap: "시장 반응 모형의 투입-산출 논리. 마케팅 활동은 통제 가능한 투입물이고, 관측된 시장 결과는 산출물이며, 반응 함수는 모형 설계자가 명시하고 추정해야 하는 매핑이다."
flowchart LR
  subgraph Inputs[마케팅 활동: 투입물]
    A1[영업 노력]
    A2[광고비 지출]
    A3[판촉 지출]
  end
  R[(반응<br/>함수)]
  subgraph Outputs[관측된 시장 결과]
    O1[매출]
    O2[점유율]
    O3[이윤]
    O4[인지도]
  end
  A1 --> R
  A2 --> R
  A3 --> R
  R --> O1
  R --> O2
  R --> O3
  R --> O4
```

우수한 동적 반응 모형은 몇 가지 정형화된 사실을 포착한다. 매출 반응은 동적이며 서로 다른 *성장률*과 *감소율*을 갖는다. 정상 상태(steady-state) 반응은 오목(concave)하거나 S자 형태일 수 있으며, 광고비가 0일 때도 양(+)의 매출이 존재한다. 경쟁 효과가 중요하게 작용하며, 광고 효과성 자체도 미디어, 광고 문구(copy) 및 기타 요인에 따라 달라진다. 또한 광고비를 일정하게 유지하더라도 매출은 계속 상승하거나 하락할 수 있다. 손더스(Saunders)는 모든 반응 함수 형태가 재현해야 할 수 있는 현상들을 더 정밀하게 목록화했다: 투입이 0일 때 산출 0, 선형 투입-산출 관계, 규모수익 체감, 산출 상한(포화), 규모수익 체증, 수익이 먼저 증가하다가 감소하는 S자 패턴, 투입이 산출을 생성하지 못하는 임계값(문턱), 그리고 추가 투입이 산출을 *감소*시키는 과포화(supersaturation) 지점이 그것이다.

### 총량 반응 함수의 유형 목록 {#sec-response-forms}

모든 현상을 재현할 수 있는 단일 함수 형태는 없으므로, 모형 설계자는 각기 다른 유연성을 제공하는 유형 목록 중에서 선택한다. **선형(linear)** 모형 $Y = a + bX$는 가장 단순하지만 불변 수익만을 허용하므로 오목, 볼록 또는 S자 반응을 나타낼 수 없다. **거듭제곱 급수 / 다항식(power-series / polynomial)** 모형 $Y = a + bX + cX^2 + dX^3 + \cdots$는 곡률을 추가하지만 포화나 임계값을 포착할 수 없다. **분수 거듭제곱 / 멱함수(fractional-root / power)** 모형 $Y = a + bX^c$는 지수 $c$를 미리 고정한다: $c = \tfrac12$은 *제곱근* 모형, $c = -1$은 *역수* 모형, $c = 1$은 선형 사례, $c < 1$은 수익 체감, $c > 1$은 수익 체증을 나타내며, $a = 0$일 때 $c$는 일정한 탄력성이 된다. **준로그(semilog)** 모형 $Y = a + b\ln X$는 노력의 일정한 *백분율* 증가가 매출의 일정한 *절대적* 증가를 낳는 상황에 적합하다. **지수(exponential)** 모형 $Y = a e^{bX}$ ($X > 0$)는 $b > 0$일 때 체증하는 볼록 수익을, $b < 0$일 때 포화가 있는 체감 수익을 제공한다. **수정 지수(modified exponential)** 모형 $Y = a(1 - e^{-bX}) + c$는 상한 $a + c$와 하한 $c$를 가지며 체감 수익과 포화를 제공하므로 영업 노력 반응의 핵심 모형으로 사용된다. **로지스틱(logistic)** 모형 $Y = \frac{a}{a + e^{-(b + cX)}} + d$는 $a + d$에서 포화되면서 증가 후 감소하는 수익(S자 형태)을 생성하며, 포화와 S자 형태가 모두 필요할 때 선호된다. **곰페르츠(Gompertz)** 모형은 관련된 비대칭 S자 곡선이다.

@Little_1970 의 **ADBUDG** 모형,

$$
Y = b + (a - b)\frac{X^c}{d + X^c},
$$ {#eq-adbudg}

은 단일 수단 형태 중 가장 다재다능하다: $c > 1$일 때 S자 형태이고, $0 < c < 1$일 때 포화 효과가 있는 오목 형태이며, 상한은 $a$, 하한은 $b$이다. 설정에 따라 원점을 지날 수도 있고 지나지 않을 수도 있으며, 하나의 수식 안에서 오목성, 포화, S자 형태를 모두 처리할 수 있어 광고 및 영업 노력 반응의 표준으로 사용된다. 복수의 마케팅 수단은 **가법적(additively)** $Y = a f(X_1) + b g(X_2)$, **승법적(multiplicatively)** $Y = a X_1^b X_2^c$ ($b$와 $c$는 탄력성) 또는 보다 일반적으로 $Y = a f(X_1)\cdot b g(X_2)$, 혹은 수단 간 상호작용을 허용하는 결합된 **승법-가법(multiplicative-and-additive)** 형태 $Y = a f(X_1) + b g(X_2) + c f(X_1) g(X_2)$로 수용된다. 마지막으로 **동적(dynamic)** 반응 모형 $Y_t = a_0 + a_1 X_t + \lambda Y_{t-1}$은 *현재* 효과 $a_1$과 과거 매출이 현재 매출에 미치는 지연된 영향인 *이월(carry-over)* 효과 $\lambda$를 분리한다.

### 동적 효과와 애드스톡 {#sec-adstock}

마케팅 효과는 한 번에 전부 나타나는 경우가 드물다. **이월 효과(carry-over effect)**는 현재의 지출이 *미래* 매출에 어떻게 영향을 미치는지 포착한다. 광고의 **애드스톡(adstock)**은 정확히 광고가 매출에 미치는 이러한 지연 효과를 의미한다. 관련된 동적 현상으로는 *지연 반응(delayed-response)* 효과(투자와 영향 사이의 시차), *고객 보류(customer-holdout)* 효과, *이력 현상(hysteresis, 지출이 줄어도 원래대로 돌아가지 않는 지속적 효과)*, *신규 시도자(new-trier)* 및 *광고 피로(wear-out)* 효과, 판촉이 구매 시점을 이동시키는 *비축(stocking)* 효과 등이 있다. 가장 단순한 감쇄 모형은 애드스톡을 현재 지출과 지연 지출의 기하급수적 가중합으로 나타낸다.

$$
A_t = T_t + \lambda T_{t-1}, \qquad t = 1, 2, \dots,
$$ {#eq-26-adstock}

여기서 $A_t$는 시점 $t$에서의 애드스톡, $T_t$는 시점 $t$에서의 광고비 지출, $\lambda$는 과거 광고가 얼마나 천천히 감가상각되는지를 결정하는 감쇄(지연 가중치) 모수이다.

반응 모형은 적절한 형태를 결정짓는 6가지 축으로 분류할 수 있다: 마케팅 변수의 수, 경쟁 포함 여부, 투입-산출 관계의 성격(선형 대 S자형), 정적 환경인지 동적 환경인지의 여부, 반응이 개인 수준인지 총량 수준인지의 여부, 분석되는 수요의 수준(매출 대 시장점유율)이다.

### 제품군 매출에서 브랜드 점유율로 {#sec-attraction}

브랜드 매출은 제품군 전체 수요와 제품군 내 점유율의 곱으로 분해된다: $Y = M \times V$, 여기서 $Y$는 브랜드 매출, $V$는 제품군(범주) 매출, $M$은 시장점유율이다. 점유율 부분을 설명하는 지배적인 모형군은 **유인(attraction)** 모형으로, 특정 브랜드의 점유율은 제품군 내 총 매력도 대비 해당 브랜드의 *매력도(attractiveness)*와 같다.

$$
M_i = \frac{A_i}{A_1 + \cdots + A_n},
$$ {#eq-attraction}

여기서 $A_i$는 브랜드 $i$의 매력도이다. 유인 모형은 점유율이 음수가 아니며 합이 1이 되도록 보장하는데, 이는 임의적인(ad hoc) 점유율 회귀분석에는 결여된 논리적 일관성이다.

개인 수준에서 **다항 로짓(multinomial logit)** 모형은 소비자 $i$가 브랜드 $l$을 선택할 확률을 다음과 같이 제공한다.

$$
P_{il} = \frac{e^{A_{il}}}{\sum_j e^{A_{ij}}},
$$ {#eq-26-mnl}

여기서 $A_{ij} = \sum_k w_k b_{ijk}$는 소비자 $i$에 대한 제품 $j$의 매력도이고, $b_{ijk}$는 속성 $k$에 대한 소비자 $i$의 제품 $j$ 평가이며(합은 $i$가 고려하는 제품들에 대해 계산됨), $w_k$는 속성 $k$의 중요도 가중치이다. 로짓 모형은 총량 유인 모형의 개인 수준 미시적 기초이자 @guadagni1983 의 선택 모형 전통으로 이어지는 가교이다. 로짓 모형의 추정은 아래의 컨조인트 및 선택 모형 논의에서 다룬다.

### 실습 예제: ADBUDG 반응 곡선 추정 {#sec-adbudg-code}

반응 모형화 체계를 구체화하기 위해, 다음 코드는 진정한 S자 형태의 광고 반응을 시뮬레이션한 후 비선형 최소자승법(NLS)을 통해 ADBUDG 모수를 복원하고 적합도를 플롯한다(@fig-adbudg-fit 참조). 이 예제는 재현성을 위해 시드를 설정했다.

```{r}
#| label: fig-adbudg-fit
#| fig-cap: "비선형 최소자승법으로 복원된 S자형 ADBUDG 곡선을 포함한 시뮬레이션 광고 반응. 점은 노이즈가 포함된 관측값이며, 실선은 적합된 반응 함수이다."
#| message: false
#| warning: false
set.seed(2026)

# 실제 ADBUDG 모수: Y = b + (a - b) * X^c / (d + X^c)
a_true <- 100   # 상한 (포화 수준)
b_true <- 5     # 하한 (광고비가 0일 때의 매출)
c_true <- 2.2   # S자 형태 (c > 1)
d_true <- 40

adbudg <- function(X, a, b, c, d) b + (a - b) * X^c / (d + X^c)

X <- seq(0, 10, length.out = 60)
Y_mean <- adbudg(X, a_true, b_true, c_true, d_true)
Y <- Y_mean + rnorm(length(X), sd = 4)

fit <- nls(
  Y ~ b + (a - b) * X^c / (d + X^c),
  start = list(a = 90, b = 10, c = 1.5, d = 30)
)

round(coef(fit), 2)

plot(X, Y, pch = 16, col = "grey50",
     xlab = "광고비 지출 (X)", ylab = "매출 반응 (Y)")
lines(X, predict(fit, newdata = list(X = X)), lwd = 2)
```

## 컨조인트 및 확장 컨조인트 분석 {#sec-conjoint-models}

컨조인트 분석은 소비자가 제품 속성을 어떻게 상충(trade-off) 평가하는지 추정하며, 분석 모형 문헌은 이를 단순한 선호 측정을 넘어 유보 가격(reservation prices)과 같은 관리적으로 결정적인 수치로 확장해 왔다. 컨조인트의 핵심은 @sec-conjoint 에서 다루며, 여기서는 속성 부분가치(part-worths)를 가격 책정 및 수요와 연결하는 확장에 초점을 맞춘다.

@jedidi2002 는 단순한 선호 순위가 아니라 소비자의 **유보 가격**(소비자가 지불할 용의가 있는 최대 금액)을 추정하도록 컨조인트를 확장한다. 평점 기반 효용 명세,

$$
\text{효용 (평점)} = \alpha + \sum_i \beta_i\, \text{속성}_i,
$$ {#eq-conjoint-utility}

(여기서 $\alpha$는 기준 상수이고 $\beta_i$는 속성 $i$의 부분가치임)에서 출발하여, 이 방법은 추정된 부분가치를 특정 범주 내 제품에 대한 유보 가격으로 매핑한다. 이렇게 도출된 추정치는 신제품 출시, 전환 효과(rival 브랜드로부터 유입되는 소비자), 자기잠식(cannibalization) 효과(자사의 기존 제품으로부터 유입되는 소비자), 시장 확대 효과(새롭게 창출된 수요)에 관한 의사결정을 지원한다. @netzer2011 은 컨조인트를 일련의 고정총합 쌍대비교(constant-sum paired-comparison) 질문으로 분해하여 속성 중요도를 추정할 뿐만 아니라 각 중요도 가중치에 대한 *표준오차*를 제공한다. 이는 분석가가 실제로 중요한 속성과 외견상의 중요성이 노이즈에 불과한 속성을 통계적으로 구분할 수 있게 해주는 정교화이다.

## 유통 경로 {#sec-channels}

*유통 경로(channel)*는 상류의 제조업체와 하류의 소매업체로 구성된 기업들의 수직적 연속체로서, 각 기업은 자신의 이윤을 극대화하기 위해 가격이나 수량을 설정한다. 핵심적인 분석 현상은 **이중 한계화(double marginalization)**이다: 상류 기업이 비용 위에 마진을 붙이고 하류 기업이 도매 가격 위에 다시 마진을 붙일 때, 최종 가격은 통합 독점 가격을 초과하게 되고 유통 경로 전체 이윤은 하락한다. 통합할 것인가, 그리고 어떻게 조정(coordination)할 것인가가 유통 경로 문헌이 답하는 질문이다.

@mcguire1983 은 이 분야의 기초적인 연구이다. 두 제조업체가 차별화된 경쟁 제품을 생산하고 하류 소매업체를 통해 소비자에게 도달한다. 세 가지 수직 구조가 비교된다: 두 제조업체와 두 독립 소매업체로 구성된 **분권화(decentralized)** 시스템(4개 주체), 각 제조업체가 소매점을 직접 소유하는 **수직 통합(vertically integrated)** 시스템(2개 주체), 하나의 통합 제조업체와 하나의 [제조업체-독립 소매업체] 쌍으로 구성된 **혼합(mixed)** 시스템(3개 주체)이다. 각 소매점은 우하향하는 수요 $q_i = f_i(p_1, p_2)$에 직면한다. 분권화 시스템 하에서 내시 균형 소매 수요는 도매 가격의 함수 $q_i^* = g_i(w_1, w_2)$가 된다. 의사결정 변수는 수량이 아니라 가격이며, 소매 수요는 가격에 대해 선형이라고 가정된다. @fig-channel-structures 는 완전 분권화된 4주체 시스템부터 완전 통합된 2주체 시스템에 이르는 세 가지 수직 구조를 대비하여 보여준다.

```{mermaid}
%%| label: fig-channel-structures
%%| fig-cap: "@mcguire1983 의 세 가지 수직적 유통 경로 구조. 좌측: 완전 분권화(4개 주체). 중앙: 혼합(3개 주체). 우측: 완전 통합(2개 주체). 최적 구조는 소매 단계의 대체가능성 정도에 따라 결정된다."
flowchart TD
  subgraph Dec[분권화: 4개 주체]
    M1[제조업체 1] --> R1[소매업체 1]
    M2[제조업체 2] --> R2[소매업체 2]
  end
  subgraph Mix[혼합: 3개 주체]
    M3[제조업체 1] --> R3[소매업체 1]
    M4[제조업체 2 직영점]
  end
  subgraph Int[통합: 2개 주체]
    M5[제조업체 1 직영점]
    M6[제조업체 2 직영점]
  end
```

선형 소매 수요를 명시한 수요 체계는 다음과 같다.

$$
q_1' = \mu S\!\left[1 - \frac{\beta}{1-\theta}\,p_1' + \frac{\beta\theta}{1-\theta}\,p_2'\right],
$$ {#eq-mcguire-q1}

$$
q_2' = (1-\mu) S\!\left[1 + \frac{\beta\theta}{1-\theta}\,p_1' - \frac{\beta}{1-\theta}\,p_2'\right],
$$ {#eq-mcguire-q2}

여기서 $0 \le \mu, \theta \le 1$이고 $\beta, S > 0$이다. $S$는 가격이 0일 때의 산업 수요 $q' \equiv q_1' + q_2'$와 같은 척도 요인이고, $\mu$는 기업 간 수요의 비대칭성을 통제하며, $\theta$는 **대체가능성(substitutability)**—자체 가격 민감도에 대한 교차 가격 민감도의 비율—을 측정한다. $\theta = 0$일 때 수요는 독립적이며 각 기업은 독점자이다. $\theta \to 1$로 갈수록 제품은 최대로 대체 가능해진다. 실행 가능성을 위해서는 가격이 고정 제조 및 판매 비용 $m'$과 $s'$을 충당해야 하며 수요가 음수가 아니어야 한다.

$$
P = \{\, p_1', p_2' \mid p_i' - m' - s' \ge 0,\ i=1,2;\ (1-\theta) - \beta p_1' + \beta\theta p_2' \ge 0,\ (1-\theta) + \beta\theta p_1' - \beta p_2' \ge 0 \,\},
$$ {#eq-mcguire-feasible}

이는 $\beta \le \frac{1}{m' + s'}$을 요구한다. 또한 산업 수요가 어느 한 가격의 상승으로 증가하지 않으려면 $\frac{\theta}{1+\theta} \le \mu \le \frac{1}{1+\theta}$여야 한다. 척도 재조정 후 산업 수요는 $q = 2(1-\theta)(p_1 + p_2)$가 된다.

핵심 결과는 유통 경로 설계와 대체가능성을 연결한다. 각 제조업체가 독점자일 때($\theta = 0$), *독립(private)* 경로를 통해 판매하는 것이 통합하는 것보다 2배 더 수익성이 높다. 수요가 경쟁 소매업체의 행동에 의해 최대한 좌우될 때($\theta \to 1$), 독립 딜러를 두는 것이 *3배* 더 수익성이 높다. 손익분기 대체가능성 정도는 $\theta \approx 0.708$이다. 결론은 최적 유통 시스템이 소매 수준의 대체가능성 정도에 따라 달라진다는 것이다: 분권화는 다운스트림 가격 경쟁을 완화함으로써 단순한 이중 한계화의 원인이 아니라 전략적 자산이 될 수 있다.

보완적 문헌들은 유통 경로 *조정(coordination)* 장치를 연구한다. @jeuland2008 은 수량 할인의 네 가지 근거—비용 기반 규모의 경제, 수요 기반 요인(대량 구매자가 더 가격에 민감함), 전략적 단일 공급처 확보(single-sourcing), 유통 경로 조정—를 분류하고, 마지막 요인에 기여하여 수량 할인 스케줄이 독립 소매업체의 유인을 제조업체의 유인과 어떻게 일치시킬 수 있는지 보여준다. @moorthy1987 은 유통 경로 및 선별(screening) 장치로서의 2차 가격 차별을 분석하며, @geylani2007 과 @jerath2010 은 유통 경로 프레임워크를 강력한 대형 소매업체와 제조업체 간의 전략적 상호작용으로 확장한다.

## 광고 모형 {#sec-26-advertising}

광고는 세 가지 뚜렷한 메커니즘을 통해 소비자 효용에 진입하며, 이들 중 어떤 것을 선택하느냐가 핵심적인 모형화 결정이 된다. **정보적(informative)** 광고는 더 많은 소비자에게 브랜드의 존재를 알려 브랜드 전체 수요를 증가시킨다. **설득적(persuasive)** 광고는 지각된 가치나 충성도를 높여 수요를 해당 브랜드 쪽으로 이동시킨다. **비교(comparative)** 광고는 수요를 경쟁사로부터 *빼앗아* 온다. 공간적 호텔링 프레임워크는 이 세 가지를 모두 깔끔하게 수용한다. $n$명의 소비자가 직선상에 균등하게 분포한다고 가정할 때(안정적인 수요를 가진 성숙 시장에 적합한 가정), 기본 효용은 다음과 같다.

$$
U_A = V - p_A - t x, \qquad U_B = V - p_B - t(1-x),
$$ {#eq-ad-base}

여기서 $t$는 운송 비용이며, 여기서는 광고 수익률 모수로 재해석할 수 있다.

**설득적** 광고는 가치 항을 스케일링하는 방식 $U_A = A_A V - p_A - tx$, 오목 변환을 통해 유보 가격을 높이는 방식 $U_A = \sqrt{Ad_A}\,V - p_A - tx$, 또는 실질적으로 자사 제품을 소비자의 이상점에 더 가깝게 당겨오는 방식 $U_A = V - p_A - \frac{tx}{\sqrt{Ad_A}}$으로 모형화할 수 있다. 반면 **비교** 광고는 *경쟁사*의 유효 거리를 증가시킨다.

$$
U_A = V - p_A - t\sqrt{Ad_B}\,x, \qquad U_B = V - p_B - t\sqrt{Ad_A}\,(1-x).
$$ {#eq-ad-comparative}

한계 소비자는 $U_A = U_B$를 풀어 다음과 같이 도출된다.

$$
x = \frac{1}{t\sqrt{Ad_A} + t\sqrt{Ad_B}}\left(-p_A + p_B + t\sqrt{Ad_A}\right),
$$ {#eq-ad-marginal}

따라서 광고비를 차감한 (오목한) 이윤 함수는 다음과 같다.

$$
\pi_A = p_A\, x\, n - \phi\, Ad_A, \qquad \pi_B = p_B (1-x)\, n - \phi\, Ad_B,
$$ {#eq-ad-profit}

여기서 $\phi$는 단위당 광고 비용(예컨대 온라인보다 TV 방송에서 더 높음)이고, $t$는 광고 수익률로 해석된다. 광고 수준이 주어졌을 때의 가격 부분게임을 풀면 다음이 얻어진다.

$$
p_A = \tfrac{2}{3} t\sqrt{Ad_A} + \tfrac{1}{3} t\sqrt{Ad_B}, \qquad
p_B = \tfrac{1}{3} t\sqrt{Ad_A} + \tfrac{2}{3} t\sqrt{Ad_B}.
$$ {#eq-ad-prices}
 
가격은 광고 집약도에 따라 상승하며(더 많이 투자할수록 더 높은 가격을 책정함), 각 기업의 가격은 *경쟁사*의 광고에 대해서도 상승한다. 이러한 가격 하에서 광고를 최적화하면 대칭적 경쟁 균형은 다음과 같다.

$$
Ad_A = Ad_B = \frac{25\, t^2 n^2}{576\, \phi^2}, \qquad p_A = p_B = \frac{5\, t^2 n}{24\, \phi}.
$$ {#eq-ad-eqm}

광고 비용 $\phi$가 상승하면 기업은 광고를 덜 하고, 수익률 $t$가 상승하면 더 많은 혜택을 얻는다. 주목할 점은 광고가 있을 때의 균형 가격이 광고가 없을 때보다 *더 높다*는 것이다. 가격 담합은 불법이며 쉽게 적발되는 반면 광고 담합은 관찰하기 어렵기 때문에, 기업들은 광고에 대해 암묵적으로 협조(예: 펄싱)할 수 있다.[^aluf] 공통의 담합 수준 $Ad_A = Ad_B = Ad$를 설정하면,

$$
Ad_A = Ad_B = \frac{t^2 n^2}{16\, \phi^2} > \frac{25\, t^2 n^2}{576\, \phi^2},
$$ {#eq-ad-collusive}

담합 광고 수준이 경쟁 광고 수준을 초과하여 더 높은 가격을 뒷받침하고 소비자 후생을 악화시킨다. 비교 광고와 설득적 광고를 결합한 모형은 운송 비용 항에 경쟁사의 상대적 광고를 반영한다.

$$
U_A = V - p_A - tx\,\frac{\sqrt{Ad_B}}{\sqrt{Ad_A}}, \qquad
U_B = V - p_B - t(1-x)\,\frac{\sqrt{Ad_A}}{\sqrt{Ad_B}} .
$$ {#eq-ad-combined}

반면 **정보적** 광고는 잠재 고객 수 $n$을 증가시키는 방식으로 작용하며, 이는 인지하는 소비자 풀이 여전히 증가하고 있는 신제품에 자연스러운 명세이다. 전반에 걸친 미묘한 가정은 광고 결정이 가격 결정보다 앞선다는 점인데, 이는 가격 조정은 쉬운 반면 광고 예산은 기간 초기에 확약되기 때문에 타당하다. 소비 자체도 가용성에 반응한다: 소비자는 재고가 풍부할 때 더 많이 소비하고 부족할 때 덜 소비한다 [@ailawadi1998].

[^aluf]: 광고를 통한 담합 메커니즘은 광고비 지출에서의 펄싱(pulsing) 및 암묵적 조정에 관한 광범위한 문헌과 연결된다.

실증 및 이론 문헌은 이러한 메커니즘을 정교화한다. @villas-boas1993 은 독점 하에서 광고 반응 함수가 S자 형태이기 때문에 기업이 광고비를 최소 수준과 효율적 수준 사이에서 교대로 전환하는 **펄싱(pulse)**을 수행할 때 더 나은 성과를 낸다는 점을 보여준다. 이 분석은 마르코프 전략(현재 행동이 과거 이력이 아닌 보수 관련 상태에만 의존함)을 가정하며, 고려 집합 수준이 하락함으로써 발생하는 손실이 효율적 광고 지출액을 초과할 경우 유일한 마르코프 완전 균형에서 두 기업 모두 항상 광고를 집행함을 입증한다.

@nelson1974 는 *소비자가 검증할 수 있는 대상*에 따라 광고를 구분하는 정보경제학적 기초를 제공한다. **탐색 특성(search qualities)**은 구매 전에 알 수 있지만, **경험 특성(experience qualities)**은 그렇지 않다. 오도하는 광고는 신뢰도를 위태롭게 하고 비구매 고객을 처리하는 비용을 초래하며, 생산된 품질과 효용 조정 가격 사이에는 음의 관계가 존재한다. 더 많이 판매하고자 하는 기업은 더 많이 광고하고, 자연스러운 타깃 청중에게 광고한다. 즉, 특정 브랜드가 소비자의 취향을 가장 잘 만족시킬 수 있는 대상이 해당 광고를 볼 가능성이 가장 높다. 경험 특성에 대한 광고는 정보를 *간접적*으로 전달하는 반면(주로 판매자가 광고할 만한 가치가 있다고 판단했음을 신호함), 탐색 특성에 대한 광고는 정보를 *직접적*으로 전달한다. 이에 따라 재화는 품질 변동이 탐색 기반인지 경험 기반인지에 따라 경험 내구재, 경험 비내구재, 탐색재로 분류된다. 경험재는 광고가 판매자의 평판을 높여 매출을 올리기 때문에 더 많이 광고된다. 그럼에도 광고의 한계 수입은 탐색재에서 더 높으며, 탐색재 광고는 신문과 잡지에 집중되는 반면 경험재는 다른 매체로 이동한다. 경험재의 경우 입소문(구전)이 광고보다 더 나은 정보원이며, 구매 빈도가 이 대비를 조절한다. 즉, 구매 빈도가 낮은 제품은 입소문에 더 크게 의존한다. 기만 광고 방지법이 *어중간하게(moderately)* 집행될 때 기만 광고가 번성한다: 집행이 너무 느슨하면 소비자가 모든 주장을 불신하고, 너무 엄격하면 기만이 억제되지만, 중간 수준의 규제 체제에서는 소비자가 광고를 믿고 광고주는 속이게 되므로 집행이 집중되는 경험재에서 더 많은 기만 광고가 발생한다.

타깃팅(targeting)은 이러한 효과를 강화한다. @iyer2005 는 경쟁사의 충성 고객이 아니라 *자사의 타깃* 시장(자사 제품에 강한 선호를 가진 소비자)에 광고하는 기업이 시장 차별화를 내생적으로 *증가*시키고 균형 이윤을 높인다는 점을 보여준다. 타깃팅 광고는 타깃팅 가격 책정보다 더 가치 있다: 타깃팅 광고는 기업이 가격 차별을 하든 안 하든 이윤을 높이지만, 타깃팅 가격 책정은 균형 이윤을 개선하지 못한 채 비교 쇼핑객(comparison shoppers)을 둘러싼 경쟁만을 심화시킨다. 비교 쇼핑객의 규모는 $s = 1 - 2h$이며, 여기서 $h$는 각 기업의 충성 고객 세그먼트 크기이자 기업 간 차별화 수준을 나타내는 지표이다. $A$는 전체 시장에 광고하는 비용, $r$은 유보 가격이다. @chen2009 는 *전투적(combative)* 광고와 *건설적(constructive)* 광고를 구분하고 정보적, 보완적, 설득적 메커니즘을 통합한다: 정보적 광고는 인지도를 높이고 탐색 비용을 낮추며 차별화를 증가시킨다. 보완적 광고는 사회적 위신을 신호하여 효용을 높인다. 설득적 광고는 가격 민감도를 낮추며 전투적 광고는 이의 특수한 경우이다. 소비자 반응은 전투적 광고가 가격 경쟁에 미치는 영향을 조절한다. 즉, 일반적으로는 경쟁을 *완화*하지만, 소비자 선호가 광고 기업 쪽으로 편향되어 있고 불리한 기업이 광고를 하지 못해 가격으로만 대응할 수 있을 때는 경쟁을 *심화*시킨다. 광고 전쟁이 가격 전쟁으로 번지기 때문이다.

## 제품 차별화, 품질과 비대칭 정보 {#sec-quality}

차별화는 후생 논리가 매우 상이한 두 가지 형태로 나타난다. **수평적(horizontal)** 차별화는 서로 다른 소비자가 서로 다른 제품을 선호함을 의미하며(모두가 동의하는 절대적 순위가 없음), 이차 취향 손실로 자연스럽게 표현된다.

$$
U = V - p - t(\theta - a)^2,
$$ {#eq-horizontal}

여기서 $\theta$는 소비자의 이상점이고 $a$는 제품의 위치이다. **수직적(vertical)** 차별화는 하나의 제품이 명백하게 *더 우수함*을 의미한다: 모든 소비자가 품질 순위에 동의하며 품질에 대한 지불 용의에서만 차이를 보인다. 품질을 $s_A, s_B$, 취향 모수를 $\theta$라 할 때,

$$
U_A = \theta s_A - p_A, \qquad U_B = \theta s_B - p_B,
$$ {#eq-vertical}

여기서 $\theta$는 품질 평가선상에서의 소비자 위치이며, 소비자는 효용이 음수가 아닐 때만 구매한다. $B$를 더 높은 품질의 제품이라 할 때, 두 제품 사이에서 무차별한 소비자는 $\theta s_B - p_B = \theta s_A - p_A$로부터 구해지며, 다음 경계를 제공한다.

$$
\bar{\theta} = \frac{p_B - p_A}{s_B - s_A}.
$$ {#eq-vertical-boundary}

동일한 가격에서 모든 소비자는 더 높은 품질을 선호하며, 이는 제품을 속성들의 묶음으로 취급하는 *특성(characteristics)* 접근법에 해당한다.

@moorthy1988 은 품질 의존적 비용을 도입하여 수직적 차별화 모형을 완성한다. 이윤이 $\pi_A = (p_A - c s_A^2)\,\text{(점유율}_A)$ 및 $\pi_B = (p_B - c s_B^2)\,\text{(점유율}_B)$이고, 저품질 제품 구매와 미구매 사이에서 무차별한 소비자를 나타내는 하한 경계가 $\bar\theta_2 = p_A / s_A$일 때, 두 기업은 먼저 품질을 선택하고 가격을 나중에 선택하며, 가격 경쟁을 완화하기 위해 품질을 차별화한다. @wauthy1996 은 시장이 완전히 *포괄(covered)*되는 조건을 규명한다: $\theta$가 너비 $b/a$의 지지 집합(support)에서 추출될 때, 완전 포괄을 위한 조건은 다음과 같다.

$$
2 \le \frac{b}{a} \le \frac{2 s_2 + s_1}{s_2 - s_1}.
$$ {#eq-wauthy}

이에 따라 모형화의 미묘한 점이 발생한다: $\theta \in [0,1]$인 경우 시장의 완전 포괄을 동시에 달성할 수 없으므로, 수직적 구조를 유지하면서 완전 포괄을 얻기 위해 지지 집합을 다음과 같이 재설정하는 경우가 많다.

$$
\theta \in
\begin{cases}
[1,4] & \text{if } b/a = 4,\\
[1,2] & \text{if } b/a = 2,
\end{cases}
$$ {#eq-wauthy-support}

### 비대칭 정보: 역선택과 신호 전달 {#sec-asymmetric}

품질은 구매 시점에 *관찰 불가능(unobservable)*한 경우가 많으며, 이는 심각한 결과를 초래한다. 계약 체결 시점과의 관계에 따라 두 가지 시장 실패를 구분해야 한다. **역선택(adverse selection)**은 계약 *체결 전(pre-contract)* 문제로, 합의 전에 중요한 특성이 불확실한 경우이다. **도덕적 해이(moral hazard)**는 계약 *체결 후(post-contract)* 문제로, 합의 후에 의도나 행동이 숨겨지는 경우이다. 역선택 문제는 시장을 완전히 붕괴시킬 수 있다.

애컬로프(Akerlof)의 중고차 시장을 변형한 명확한 설정을 살펴보자. 자동차 품질은 $\theta \in [0,1]$이다. $\theta$ 유형의 자동차를 소유한 판매자는 이를 $\theta$로 평가하는 반면, 구매자의 지불 용의는 $\tfrac{3}{2}\theta$이므로 거래가 발생할 때마다 상호 이익이 된다. 품질이 양측 모두에게 *관찰 가능*하다면, 임의의 가격 $p(\theta) \in [\theta, \tfrac{3}{2}\theta]$에서 거래가 성립하고 양 당사자 모두 이득을 얻는다. 품질이 *관찰 불가능*하지만 대칭적인 경우(양측 모두 균등분포를 따르는 $\theta$를 알지 못함), $\mathbb{E}[\theta] = \tfrac12$이고 판매자의 기대 가치는 $\tfrac12$, 구매자의 기대 가치는 $\tfrac{3}{2}\cdot \tfrac12 = \tfrac34$이므로 임의의 $p \in [\tfrac12, \tfrac34]$에서 거래가 성립한다. 그러나 진정한 *비대칭* 정보 하에서는(판매자만 $\theta$를 앎), 판매자는 $p \ge \theta$일 때만 차를 매물로 내놓으므로 시장에 나오는 차의 품질은 $[0, p]$ 구간에 속하게 된다. 올바르게 추론하는 구매자는 $\mathbb{E}[\theta \mid \theta \le p] = \tfrac12 p$를 계산하여 구매자 효용 $\tfrac34 p < p$를 얻는다. 모든 $p$에 대해 구매자의 가치가 가격에 미치지 못하므로 *어떤 거래도 발생하지 않는다*. 시장을 파괴하는 것은 불확실성 자체가 아니라 비대칭 정보다.

@akerlof1970 은 중고차 대 신차, 우량차 대 불량차의 $2\times 2$ 구도에서 자동차 시장의 품질과 불확실성 간의 관계로 정식화된 역선택 메커니즘의 기초 분석이다. $q$를 우량차의 확률, $1-q$를 *레몬(lemon, 똥차/불량품)*의 확률이라 하자. 판매자는 특정 차가 불량일 확률을 알지만, 구매자는 알지 못하며 레몬에 대해서도 우량차와 동일한 가격을 지불한다. 이 결과는 그레셤의 법칙(Gresham's law)과 대비된다: 악화가 양화를 구축하는 것은 환율이 고정되어 있고 둘을 구분할 수 있기 때문이지만, 구매자는 우량차와 레몬을 전혀 구분할 수 없다. 수식으로 표현하면 수요는 가격과 평균 품질에 의존하고 $Q^d = D(p, \mu)$, 공급은 가격에 의존하며 $S = S(p)$, 평균 품질 자체도 가격의 함수 $\mu = \mu(p)$가 되어 균형은 $S(p) = D(p, \mu(p))$를 만족한다. 핵심 결론은 *어떤 가격에서도 거래가 성립하지 않는다*는 것이다.

@akerlof1970 은 이를 두 거래자 집단으로 구체화한다. 첫 번째 집단의 효용은 $U_1 = M + \sum_{i=1}^n x_i$이고 두 번째 집단은 $U_2 = M + \sum_{i=1}^n \tfrac{3}{2} x_i$이다. 여기서 $M$은 기타 재화의 소비, $x_i$는 $i$번째 차의 품질, $n$은 차의 수이며, 소득은 각각 $Y_1, Y_2$이다. 집단 1의 수요는 다음과 같다.

$$
D_1 =
\begin{cases}
Y_1 / p & \text{if } \mu/p > 1,\\
0 & \text{if } \mu/p < 1,
\end{cases}
$$ {#eq-akerlof-d1}

품질이 균등분포일 때 집단 1이 제공하는 공급은 $p \le 2$에 대해 $S_1 = pN/2$이며, 평균 품질은 $\mu = p/2$이다. 집단 2의 수요는 다음과 같다.

$$
D_2 =
\begin{cases}
Y_2 / p & \text{if } \tfrac{3}{2}\mu > p,\\
0 & \text{if } \tfrac{3}{2}\mu < p,
\end{cases}
$$ {#eq-akerlof-d2}

이때 $S_2 = 0$이다. 따라서 비대칭 정보 하에서의 총수요는 다음과 같다.

$$
D(p, \mu) =
\begin{cases}
(Y_1 + Y_2)/p & \text{if } p < \mu,\\
Y_2 / p & \text{if } \mu < p < \tfrac{3}{2}\mu,\\
0 & \text{if } p > \tfrac{3}{2}\mu,
\end{cases}
$$ {#eq-akerlof-total}

가격 $p$에서의 평균 품질이 $\mu = p/2$이므로 중간 조건과 상단 조건이 구속되어(bind) 거래가 발생하지 않는다. *대칭* 정보 하에서는 시장이 되살아난다: 품질이 $[0,2]$에서 균등분포일 때, 공급은 $p > 1$에 대해 $S(p) = N$이고 그 외에는 0이며, 수요는 $p<1$에서 $(Y_1+Y_2)/p$, $1<p<\tfrac32$에서 $Y_2/p$, 그 이상에서는 0이 되어 균형 가격은 다음과 같다.

$$
p =
\begin{cases}
1 & \text{if } Y_2 < N,\\
Y_2 / N & \text{if } \tfrac{2}{3}Y_2 < N < Y_2,\\
\tfrac{3}{2} & \text{if } N < \tfrac{2}{3}Y_2,
\end{cases}
$$ {#eq-akerlof-sym}

따라서 품질이 공통으로 관찰되면 거래가 재개된다. 이 메커니즘은 노인 보험, 소수자 고용, 부정직의 비용, 개발도상국의 신용 시장 등으로 일반화되며, 보증(guarantees), 브랜드 네임, 체인점, 면허제도와 같은 제도적 구제책은 품질이 불확실한 곳에서 신뢰를 재구축하는 장치이다.

@spence1973 은 애컬로프의 기초 위에 역선택에 대한 **신호 전달(signaling)** 대응을 구축한다. 두 유형의 근로자가 각각 1단위와 2단위를 생산하며, 유형 1의 비율이 $\alpha$, 유형 2의 비율이 $1-\alpha$이므로 평균 생산성은 $\mathbb{E}[P] = \alpha + 2(1-\alpha) = 2 - \alpha$이다. 근로자는 교육을 통해 유형을 신호할 수 있으며, 교육 비용은 유형 1에게 $E$, 능력이 더 뛰어난 유형 2에게 $E/2$이다. **분리 균형(separating equilibrium)**이 성립하려면 신호가 유인 부합적(incentive-compatible)이어야 한다: 유형 1은 교육을 받는 것이 이득이 되지 않아야 하고($2 - E < 1 \Rightarrow E > 1$), 유형 2는 교육을 받는 것이 이득이어야 한다($2 - E/2 > 1 \Rightarrow E < 2$). 따라서 $1 < E < 2$인 임의의 비용은 교육이 생산성에 전혀 기여하지 않더라도 유형을 신빙성 있게 구별해 주는 분리 균형을 지탱한다. 이는 비용이 차등적으로 발생하는 경우, 비용이 들고 그 자체로는 쓸모없는 신호가 정보를 전달할 수 있음을 보여주는 대표적인 증명이다.

@moorthy1995 는 **환불 보증(money-back guarantees)**을 통해 신호 전달 논리를 마케팅에 도입한다. 보증은 품질을 신호하며, 거래 비용은 구매자나 판매자가 보증을 행사하기 위해 지불하는 비용이 된다. 보증은 구매자의 반품 비용을 보상하지 않은 채 구매 가격을 환불해 준다. 신호 전달이 비용이 들지 않는다면 환불 보증과 가격은 상호 대체 가능한 신호가 될 것이다. 그러나 신호 전달에 비용이 들기 때문에 결과는 더 정교해진다: 동질적인 구매자 환경에서는 저품질 판매자가 고품질 판매자의 보증을 모방하는 것이 수익성이 없다. 이질적인 구매자 환경에서는 더 풍부한 양상이 나타난다. 즉, 거래 비용이 매우 높을 때 판매자는 보증을 포기하거나 가격을 통해 신호하며, 거래 비용이 적정할 때는 판매자 거래 비용의 임계값이 존재하여 그 이하에서는 고품질 판매자의 이윤이 거래 비용에 따라 *증가*하고 그 이상에서는 *감소*한다. 놀라운 따름정리는 보증이 가용할 때 비정보적 광고(수요를 직접 이동시키지 않는 "돈 태우기" 지출)가 *전혀* 필요하지 않다는 점이다. 다만 도덕적 해이가 주의점으로 남는다: 소비자가 환불을 요구하기 전에 보증 기간 내에 제품의 가치를 모두 소진해 버릴 수 있기 때문이다. @tbl-moorthy-quality 는 분리 균형의 원동력이 되는 판매자의 비용 구조를 보여준다.

| | 고품질 판매자 ($h$) | 저품질 판매자 ($l$) |
|---|---|---|
| 단위 비용 ($c_h > c_l$) | $c_h$ | $c_l$ |

: 환불 보증 신호 전달 모형의 기초가 되는 비용 비대칭성 {#tbl-moorthy-quality}

## 협상 {#sec-bargaining}

협상은 가장 얇은(thin) 시장, 즉 한 명의 구매자와 한 명의 판매자를 위한 배분 메커니즘이다. @tbl-allocation 은 이를 대안들과 비교하여 위치시킨다: 다수의 구매자와 다수의 판매자는 전통적 시장을 구성하고, 다수의 구매자와 단일 판매자는 경매를, 단일 구매자와 단일 판매자는 협상 문제를 구성한다. 게임이론을 적용하기 전에도 중재자에 의해, 중간에서 만남으로써, 혹은 강제된 최종적인 "수용 아니면 포기(take-it-or-leave-it)" 행동에 의해 몫이 결정될 수 있다. 네고시에이션(Negotiation)이 기술(art)이라면 바게닝(Bargaining)은 과학이다. 게임이론의 기여는 만남의 *규칙(rules)*을 규명하는 데 있으며, 이 분야는 여전히 비옥한 연구 영역이다.

| 구매자 및 판매자 수 | 배분 유형 |
|---|---|
| 다수 구매자 및 다수 판매자 | 전통적 시장 |
| 다수 구매자 및 단일 판매자 | 경매 |
| 단일 구매자 및 단일 판매자 | 협상 |

: 시장 두께에 따른 배분 메커니즘 {#tbl-allocation}

### 비협조적 협상 {#sec-noncoop-bargaining}

비협조적 접근법은 절차적 규칙을 명시적으로 규정하고 부분게임 완전 결과를 도출한다. 가장 단순한 규칙은 케이크를 나눌 때의 **수용 아니면 포기(take-it-or-leave-it)** 제안이다: 응답자가 수락하면 거래가 성립하고, 거절하면 아무도 먹지 못한다. 완전 정보 하에서 이는 자명한 역진 귀납 균형을 갖는다. 보다 현실적으로 협상은 "제안 후 역제안(take-it-or-counteroffer)"으로 진행되며, *시간은 가치를 갖는다*: 양측 모두 더 빨리 거래하는 것을 선호하므로 지연(파업과 조업 중단으로 이어지는 노사 협상 등)은 잉여를 파괴한다.

케이크를 나누는 **2단계** 협상을 고려해 보자. 1기에 내가 당신에게 몫을 제안하여 $p$의 비율을 내가 갖겠다고 한다. 당신이 거절하면 당신이 역제안을 하지만, 그 사이에 케이크의 $\delta$ 비율이 녹아 없어진다. 즉시 수락할 때의 보수는 $(1-p, p)$이고, 2기에서의 보수는 $\big((1-\delta)(1-p),\,(1-\delta)p\big)$이다. 2기가 마지막 기간이므로 이는 그 자체로 "수용 아니면 포기" 제안이 된다: 당신은 내가 수락할 가장 작은 조각만을 남겨두고 남은 $1-\delta$의 거의 전부를 자신이 차지하려 할 것이다. 역진 귀납에 따라, 1기에 나는 당신이 기다려서 확보할 수 있는 잉여 이상의 몫을 주어야 한다. 당신의 2기 잉여는 $1-\delta$이므로, 당신은 자신의 몫이 $p \ge 1 - \delta$일 때만 1기 제안을 수락한다. 따라서 나는 당신에게 정확히 $1-\delta$를 제안하고 우리는 즉시 타결한다. 비교정태 결과는 뚜렷하다: 당신이 더 *인내심*이 강할수록(케이크가 더 천천히 녹을수록, 즉 $\delta$가 작을수록) 당신이 지금 더 많은 몫을 받는다. 선발주자가 유리한지 후발주자가 유리한지는 $\delta$에 달렸다: 케이크가 빨리 녹을 때(높은 $\delta$)는 선발주자가 유리하고, 천천히 녹을 때(낮은 $\delta$)는 후발주자가 유리하다. 어느 쪽이든 양 당사자가 합리적으로 추론한다면 1기에 합의가 이루어지며, 일반적인 교훈은 가능한 한 일찍 거래를 타결하라는 것이다.

그렇다면 현실의 협상은 왜 지연되는가? 평판 구축과 정보 부족 때문이다. 정보 비대칭은 더 깊은 원인이다(민사 소송에서의 승소 가능성에 대한 불확실성 등). 각 당사자는 상대방에게 알려지지 않은 *유보 가격*(소송에서는 승소에 대한 기대치)을 가지고 있으며, 최선의 제안을 확률적으로 선택해야 하고, 바로 그 확률 자체가 협상이 결렬될 가능성을 내포함을 받아들여야 한다. 게임의 규칙이 결과를 고유하게 결정하며, 어떤 규칙이 누구에게 유리한지는 인내심과 정보에 따라 달라진다. 지속적인 지연은 *누군가가 틀렸음(오판하고 있음)*을 의미한다.

선별(screening) 실습 예제는 정보가 작동하는 방식을 보여준다. 한 기업이 노조와 협상 중이다. 기업이 "고수익"(연간 이윤 20만 달러)일 확률은 $p$이다. 파업은 기업에 연간 이윤의 10%에 해당하는 비용을 초래한다. 노조가 15만 달러의 임금을 요구하면 확실히 수락된다. 반면 20만 달러를 요구하면 확률 $p$로만 수락되어 기대 임금은 $200p$가 된다. $p = 0.9$일 때 최선의 초기 요구액은 20만 달러이며 가치는 $0.9 \times 200 = 180$이다. $p = 0.1$일 때 20만 달러 요구의 가치는 $0.1 \times 200 = 20$에 불과하므로 노조는 위험을 감수하지 않고 15만 달러를 요구하는 것이 낫다. 이제 1기 제안이 파업 비용을 치르고 거절될 수 있다고 가정하자. 파업은 저수익 기업보다 고수익 기업에 *더 많은* 비용을 초래하므로, 노조는 시간을 **선별(screen)** 장치로 사용할 수 있다. 노조가 1기에 17만 달러를 요구하면, 저수익 기업(가치 15만 달러)은 감당할 수 없어 거절하는 반면, 고수익 기업은 거절할 경우 노조가 파업 후 14만 달러만을 요구하더라도 그동안 파업으로 인해 2만 달러의 비용이 발생한다는 점을 고려하여 수락한다. 그 결과 **분리 균형**이 형성된다: 1기에는 고수익 기업만이 수락하고, 거절은 해당 기업이 저수익 기업임을 드러내어 노조는 이후 14만 달러를 요구한다. 거절 후 노조가 겉보기에 "양보"하는 것은 나약함이 아니라 선별이다. 서로 다른 기업 유형은 미래 가치를 다르게 평가하며, 시간이 바로 선별 장치가 된다.

### 협조적 협상과 내시 해 {#sec-nash-bargaining}

협조적 접근법은 절차적 규칙을 추상화하고, 해가 만족해야 하는 공리(axioms)가 주어졌을 때 어떤 배분이 이루어져야 *하는지* 묻는다. 두 사람이 어떤 금액을 나눈다: 불일치 시 각자 아무것도 얻지 못하며, 전체보다 더 많이 나눌 수는 없다. @nash1950 은 쌍방 독점(bilateral-monopoly), 비제로섬 2인 게임에 대한 공리적 이론을 정립했다. 이 게임에서는 상대방의 동의 없이는 어느 한쪽의 행동도 상대방의 이득에 영향을 미칠 수 없다. 가정은 이득을 극대화하는 합리적 개인, 취향과 선호에 대한 완전한 지식, 이행적 순서($A \succ B$이고 $B \succ C$일 때마다 $A \succ C$), 그리고 연속성이다. 효용은 순서수 이상(ordinal-plus)이다: $u(A) > u(B)$는 $A$가 선호됨을 의미하며, 선형성 속성은 $0 \le p \le 1$에 대해 $u(pA + (1-p)B) = p\,u(A) + (1-p)\,u(B)$를 요구하고, 2인으로 확장되어 $p[A,B] + (1-p)[C,D] = [pA + (1-p)C,\ pB + (1-p)D]$가 된다. *기대(anticipation)* $pA + (1-p)B$는 확률 $p$로 사건 $A$를 제공하는 복권(lottery)이다.

$u_1, u_2$를 경기자들의 효용 함수라 하고, $c(S)$를 콤팩트하고 볼록하며 원점의 불일치 점을 포함하는 협상 집합 $S$에서 선택된 해의 점이라 하자. @nash1950 은 세 가지 공리로 $c(S)$를 특징짓는다. *효율성(Efficiency)*: 어떤 $\beta \in S$가 $\alpha \in S$보다 두 경기자 모두에게 엄격하게 더 큰 효용을 준다면 $\alpha \neq c(S)$이다(경기자들은 효용을 극대화함). *무관한 대안으로부터의 독립성(Independence of irrelevant alternatives)*: $S \subseteq T$이고 $c(T) \in S$이면 $c(T) = c(S)$이다. *대칭성(Symmetry)*: $S$가 $u_1 = u_2$ 직선에 대해 대칭이면 $c(S)$는 그 직선상에 위치하며, 이는 동등한 협상력을 반영한다. 이 공리들은 불일치 보수를 초과하는 경기자들의 이득의 곱을 극대화하는 배분을 유일하게 선택하며, 이것이 바로 **내시 협상 해(Nash bargaining solution)**이다.

협상 렌즈는 유통 경로 내 권력 관계를 명확히 해준다. @iyer2003 은 월마트와 같은 강력한 소매업체의 존재가 거래 조건을 재구성함으로써 소매업체뿐만 아니라 *모든* 경로 구성원에게 이익이 될 수 있음을 보여준다. @desai2004 는 가격 흥정(haggling)을 분석한다: 흥정형 소비자와 비흥정형 소비자의 두 세그먼트가 존재할 때, 비흥정형 소비자의 비율이 충분히 높다면 흥정 정책이 고정 가격 정책보다 더 수익성이 높을 수 있다. 게시된 가격을 지불하는 비흥정형 소비자를 희생시키지 않으면서 흥정형 소비자로부터 잉여를 추출할 수 있기 때문이다.

## 가격 설정과 탐색 이론 {#sec-search}

모든 소비자가 완벽한 정보를 가지고 있다면 일물일가의 법칙이 성립할 것이며 가격 분산(price dispersion)은 수수께끼가 될 것이다. 탐색 이론은 *정보 획득에 비용이 든다*는 점을 인식하고, 정보 보유 소비자와 비보유 소비자의 혼합이 불균형의 부산물이 아닌 *균형(equilibrium)* 현상으로서 가격 분산을 지속시킬 수 있음을 보임으로써 이 수수께끼를 해결한다.

@varian1980 은 스티글러(Stigler)가 토대를 놓고 @salop1977 및 @stiglitz1982 가 발전시킨 기초 위에 가격 분산의 균형 이론을 구축한다. 분산에는 두 가지 형태가 있다: 정보 비보유 소비자와 보유 소비자가 공존할 때 발생하는 *공간적(spatial)* 분산(소비자가 시간이 지남에 따라 경험을 통해 학습하므로 지속되지 않을 수도 있음)과 세일의 형태로 나타나는 *시간적(temporal)* 분산이다. @varian1980 은 최저가 매장에서 구매하는 정보 보유 소비자와 무작위로 매장을 선택하는 정보 비보유 소비자를 가정한 @stiglitz1982 , 그리고 무작위화된 가격 책정 전략을 연구한 @shilony1977 을 따른다. $I > 0$을 정보 보유 소비자 수, $M > 0$을 정보 비보유 소비자 수, $n$을 매장 수라 하면, $U = M/n$명의 정보 비보유 소비자가 각 매장을 방문한다. 각 매장은 밀도함수 $f(p)$로부터 가격을 추출한다: $n$개 가격 중 최저가를 책정하는 데 *성공*하여 $I + U$명의 고객을 응대하거나, *실패*하여 $U$명만을 응대한다. 최저 가격에서 동점을 기록한 매장들은 정보 보유 세그먼트를 균등하게 분할한다. 비용 곡선 $c(q)$ 하에서 가격 $p^* = c(I+U)/(I+U)$는 최대 고객 수에서의 평균 비용이다. @varian1980 은 균형 혼합 전략의 일련의 속성을 입증한다: 밀도함수는 $r$이 유보 가격일 때 $[p^*, r]$ 외부에서 0이 된다(명제 1). 대칭적 순수 가격 균형은 존재하지 않는다(명제 2). 균형 분포에는 점 확률(point masses)이 없다(명제 3). $f(p) > 0$인 곳에서는 다음의 무차별 조건이 성립한다(명제 4).

$$
\pi_s(p)\,(1 - F(p))^{n-1} + \pi_f(p)\,\big[1 - (1 - F(p))^{n-1}\big] = 0
$$ {#eq-varian-indiff}

이는 성공적인 가격 추출과 실패한 가격 추출로부터의 기대 이윤을 일치시킨다. 수량 $\pi_f(p)\,(\pi_f(p) - \pi_s(p))$는 $p$에 대해 엄격히 감소한다(명제 5). 확률분포는 $p^*$ 직상방과 $r$ 직하방에 양의 확률 질량을 둔다(명제 6–7). 그리고 지지 집합에 간극(gaps)이 없다(명제 8). 소비자가 정보를 *획득할지* 여부 자체도 내생적이며, 탐색의 "전체 가격"—탐색 비용과 정보의 고정 비용의 합—에 따라 결정된다.

@lazear1984 는 소매 가격 책정과 재고 정리 세일(clearance sales)로 눈을 돌려, 제품의 특성, 시장의 희소성(thinness), 진열 기간이 가격 경로를 어떻게 형성하는지 묻는다. 1기간 모형에서 유일한 잠재 구매자의 평가가치를 $V$, 사전 밀도를 $f(V)$, 분포를 $F(V)$라 하자. 기업은 $R[1 - F(R)]$을 극대화하도록 가격 $R$을 선택하며, $V$가 $[0,1]$에서 균등분포일 때 이는 $R = \tfrac12$과 기대 이윤 $\tfrac14$를 제공한다. 동학은 2기간 모형에서 나타난다. 1기의 판매 실패는 $V < R_1$임을 드러내므로, 베이즈 정리에 의해 2기 사후분포는 $F_2(V) = V/R_1$을 갖는 $[0, R_1]$상의 균등분포가 된다. 따라서 1기 가격은 1기 매출과 2기 정보 모두에 영향을 미치는 이중 역할을 한다. 기업은 다음을 극대화한다.

$$
\max_{R_1, R_2}\ R_1[1 - F(R_1)] + R_2[1 - F_2(R_2)]\,F(R_1),
$$ {#eq-lazear-two}

이는 사후분포를 갖는 2기 부분문제 $\max_{R_2} R_2[1 - F_2(R_2)]$를 풀게 된다.

$$
F_2(R_2) =
\begin{cases}
F(R_2)/F(R_1) & \text{for } R_2 < R_1,\\
1 & \text{otherwise.}
\end{cases}
$$ {#eq-lazear-posterior}

1계 조건은 2기 가격이 항상 1기 가격보다 낮음을 함의하며, 가격 인하 옵션이 궁극적인 판매 확률을 높이기 때문에 기대 이윤은 1기간 벤치마크를 초과한다. 구체적인 균등분포 예제에서 2기간 가격은 $R_1 = \tfrac23$ 및 $R_2 = \tfrac13$이 되며(2기 1계 조건으로부터 $R_2 = R_1/2$이므로), 이는 1기간의 $R_1 = \tfrac12$과 대비된다. 이 모형은 브랜드 인지도와 구전 또는 네트워크 효과는 추상화한다.

얇은 시장과 소비자 이질성은 가격 경로를 풍부하게 한다. $N$명의 고객이 제품을 살펴보며, 각 고객은 사전 확률 $P$로 단순 방문객(*쇼퍼*, 평가가치 0)이거나 확률 $1-P$로 실구매자(*바이어*, 평가가치 $V$)라고 가정하자. 개인은 제품을 살펴본 후에야 자신이 어느 쪽인지 알게 된다. 세 가지 유형이 공존한다: 제품을 살펴보는 모든 사람인 *고객(customers)*, 가치가 $V$인 *바이어(buyers)*, 가치가 0인 *쇼퍼(shoppers)*이다. 기업은 다음을 극대화한다.

$$
\max_{R_1, R_2}\ R_1(1 - F(R_1))(1 - P^N) + R_2\big\{(1 - F_2(R_2))(1 - P^N)\big\}\big\{1 - [(1 - F(R_1))(1 - P^N)]\big\},
$$ {#eq-lazear-thin}

베이즈 정리에 따른 2기 확률밀도는 다음과 같다.

$$
f_2(V) =
\begin{cases}
\dfrac{1}{R_1(1 - P^N) + P^N} & \text{for } V \le R_1,\\[3mm]
\dfrac{P^N}{R_1(1 - P^N) + P^N} & \text{for } V > R_1.
\end{cases}
$$ {#eq-lazear-thin-density}

$P^N \to 1$로 갈수록(거의 모든 사람이 단순 쇼퍼임) 수집할 수 있는 정보가 거의 없으므로 2기간 문제는 두 개의 독립적인 1기간 문제로 축소되고 가격은 대체로 일정하게 유지된다. $P^N$이 작을 때는 가격이 높게 시작하여 미판매 기간이 누적됨에 따라 급격히 하락한다. 따라서 복합 모수 $P^N$은 탐색 비용과 정보를 대변한다. 관측 가능한 가격-수량 패턴은 세 가지 기본 요소로부터 도출된다: 고객 수 $N$, 쇼퍼의 비율 $P$, 그리고 $V$에 대한 기업의 사전 믿음이다. 가격이 빠르게 하락하는 곳에서는 제품이 팔리지 않을 확률이 낮다. 높은 *초기* 가격은 낮은 $P^N$(적은 쇼퍼)을 신호하므로 판매 가능성이 높음을 예측한다. 주어진 평균에 대해 사전 분산이 클수록 기대 가격은 상승하지만, 진열 기간이 길어짐으로써 기대 수입은 감소할 수 있다. 제품이 진부화되기 쉬울수록("유행성/패션" 제품) 판매자는 더 초조해지고 가격 인하 폭은 더 가팔라진다. "클래식" 제품은 더 높은 초기 가격을 유지하며 재고에 덜 민감하다. 일정한 할인율(discount rate)은 증가하는 진부화율과 달리 가격 책정 조건과 무관하며, 비고유 재화의 경우 해는 1기간 문제로 축소된다. 비용 자체도 명확히 구분해야 할 세 가지 경로를 통해 감소한다: *규모의 경제* $c(\text{생산 단위 수})$, 주로 지식 이전을 통한 *범위의 경제* $c(\text{제품 유형 수})$, 그리고 규모의 경제의 상위 개념인 *경험 효과* $c(\text{시간 경과에 따른 누적 생산량})$이다.

인터넷은 탐색 문제를 더욱 첨예하게 만들었다. 전통적인 통념은 낮은 탐색 비용이 가격 경쟁을 심화시킨다고 보았으나 분석 문헌은 이를 보다 복잡하게 설명한다. @lal1999 는 소비자가 다양한 수요 측면과 기업이 전통 매장과 인터넷 매장을 모두 운영하는 공급 측면에서 인터넷을 통해 전달 가능한 *디지털* 제품 속성과 그렇지 않은 *비디지털* 제품 속성을 구분한다. 인터넷 사용자 비율이 높고, 비디지털 속성이 지배적이지 않으며, 소비자가 친숙한 브랜드를 선호하고, 쇼핑이 목적지 중심(destination-driven)일 때 독점 가격이 유지될 수 있다(가격이 높게 유지되고 탐색이 억제됨). 매장은 고객을 *획득*하는 역할을 하고 인터넷은 충성 고객을 *유지*하는 역할을 한다. @kuksov2004 는 디자인 조정 여지가 중요함을 보여준다: 디자인을 쉽게 변경할 수 없는 제품의 경우 낮은 탐색 비용이 가격 경쟁을 *심화*시키지만, 디자인이 유연한 제품의 경우 낮은 탐색 비용은 기업들로 하여금 차별화를 *증대*시키도록 유도하여 가격 경쟁을 *완화*하고 사회적 후생을 낮추며 산업 이윤을 높인다. 따라서 더 저렴해진 탐색의 후생 효과는 기업이 재설계를 통해 대응할 수 있는지 여부에 달려 있다. @salop1977 은 이 연구 흐름의 기초가 되는 유료 탐색의 기초 모형을 제공한다.

## 가격 설정과 판촉 {#sec-promotions}

가격 판촉은 마케팅에서 가장 집중적으로 연구된 현상 중 하나이며, 분석적 렌즈는 "충성도"를 정보의 언어로 재구성한다: 정보 비보유 소비자는 충성 고객처럼 행동하고, 정보 보유 소비자는 비충성 전환 고객(switcher)처럼 행동한다. 전략적 질문은 상시 저가(EDLP) 정책을 펼칠 것인지 하이-로우(high-low) 가격 정책을 펼칠 것인지, 그리고 단기 할인—유통 경로를 대상으로 하는 유통 판촉(trade deals)과 소비자 판촉인 매장 진열 가격 할인(모든 소비자가 이용) 및 할인 쿠폰(시간 가치가 상대적으로 저렴한 소비자가 이용)—을 어떻게 설계할 것인지이다.

가격 인하가 실제로 미치는 영향에 대한 분해는 잘 정립되어 있다. @gupta1988 은 측정된 매출 반응의 대부분을 **브랜드 전환(brand switching)**(효과의 약 84%)에 기인하는 것으로 보며, **구매 가속화(purchase acceleration)**(약 14%)와 **구매 수량(quantity)** 증가(약 2%)가 나머지를 차지한다고 밝히고, 단기 가격 변화의 탄력성이 다른 탄력성들보다 한 자릿수(order of magnitude) 더 크다는 점을 발견했다. 측정된 효과 외에도 판촉은 전반적인 시도 구매를 유도하고, 소비자가 재고를 보유하도록 장려하여 소비를 늘리며, 보완재의 매출을 높이고, 작은 매장 전환 효과를 유발할 수 있다. 이때 PB(유통업체 자체 브랜드)에 대한 경우를 제외하고는 강한 브랜드가 더 많은 혜택을 받는 *비대칭적* 패턴이 나타난다. 이러한 혜택에 반하여 지속적인 비용도 수반된다: 소비자는 미래의 판촉을 *기대*하게 되고, 소비자의 *준거 가격(reference price)*이 하향 조정되며, 가격 민감도가 상승하고, 비축된 수요가 소진되면서 *판촉 후 매출 급락(post-promotion dip)*이 뒤따른다.

소비자가 아닌 유통 경로에 제공되는 단기 할인인 유통 판촉(trade discounts)은 소매업체가 제품을 밀어내도록(push) 유인하고 영업 인력의 주의를 끌지만, 소비자에게 전달(pass-through)되지 않을 수 있고, 생산 계획을 교란하는 **사전 대량 구매(forward buying)**를 유발하며, 수요 예측을 복잡하게 만들고, 미래 할인에 대한 기대를 형성하여 사업을 영위하는 데 드는 비용이 되어버린다. 검증된 소매 판매량에 할인을 연동하는 **스캔백(scanback)** 계약은 전달률을 높인다. 전달률은 소비자 탄력성이 높을수록, 판촉 브랜드가 강할수록, 수요 함수가 유리한 형태를 가질수록, 판촉 빈도가 낮을수록 높아진다. 매장 진열 가격 할인에 대해 @raju1990 은 강한 브랜드가 *비정기적으로* 할인할 수 있는 이유가 바로 약한 브랜드가 언제 판촉이 있을지 예측할 수 없어 자사의 입지를 방어하기 위해 더 자주 판촉해야 하기 때문임을 보여준다.

쿠폰은 설계상의 미묘함을 잘 보여준다. 연간 발행되는 쿠폰 중 상환(redemption)되는 비율은 1%를 약간 넘는 수준에 불과하며, 쿠폰의 보편화로 가격 차별 능력은 약화되었고, 신문 삽입 전단(FSI) 쿠폰의 수익성을 확보하는 데 필요한 매출 증대 효과는 달성하기 어려운 경우가 많다. 따라서 유효기간과 배포 방식 등 쿠폰 *디자인*이 중요하다: 강한 브랜드는 *더 짧은* 유효기간을 설정해야 하는데, 충성 고객층의 상당 부분이 어차피 쿠폰을 사용할 것이기 때문이다. 매장 내 배포는 포장 인쇄 배포나 타깃팅 배포보다 평균적으로 우월하다. 패키지 쿠폰은 세 가지 유형에 걸쳐 고객 획득-유지 상충관계를 보여준다: *탈부착형(peel-off)* 쿠폰은 많은 이들이 사용하지만 기업 이윤이 가장 낮다. *포장 내입형(in-pack)* 쿠폰은 1기 구매자를 덜 유인한다. 그리고 후속 구매 시 상환되는 *포장 외부 부착형(on-pack)* 쿠폰이 일반적으로 가장 우수한 접근법이다. 종합적인 평가는 유통 판촉과 소비자 판촉이 모두 필요하며, 소비자 판촉은 매장 진열 가격 할인이나 신문 쿠폰보다는 패키지 쿠폰 쪽으로 기울어야 하고, 광고와 판촉 간의 강한 상호작용은 여전히 개방된 연구 프론티어로 남아 있다는 것이다.

가격 차별을 *차수(degree)*에 따라 정리하는 것이 유용하다: 1차 가격 차별은 개인별 지불 용의에 따라, 2차는 수량에 따라, 3차는 관측 가능한 집단 소속에 따라, 4차는 서비스 제공 비용에 따라 가격을 책정한다.

@narasimhan1988b 는 판촉을 브랜드 충성도에 의해 유도되는 **혼합 전략(mixed-strategy)** 가격 책정으로 공식화한다. 제품을 판촉하기 위한 마케팅 도구들—광고, 유통 판촉, 소비자 판촉—은 가격 할인, 할인 라벨, 쿠폰, 리베이트와 같은 가격 수단으로 이어지며, 브랜드 충성도는 경쟁 시장에서 관찰되는 가격 변동을 설명해 준다. 기업들이 전환 고객을 유인하는 것과 충성 고객에게서 포기되는 이윤 사이를 상충 평가하기 때문이다. 최고 가격 아래로의 이탈이 곧 *판촉*이다. 이 모형은 동일한 제품과 (불변 또는 체감하는) 비용을 가진 기업들이 비협조적 게임을 하고, 공통의 유보 가격을 가지며, 세 가지 소비자 세그먼트가 존재한다고 가정한다: 크기 $\alpha_1$인 기업 1의 충성 고객, 크기 $\alpha_2$인 기업 2의 충성 고객($0 < \alpha_2 < \alpha_1$인 비대칭 복점), 그리고 크기 $\beta = 1 - \alpha_1 - \alpha_2$인 전환 고객이며, 가격 변경 비용과 기간 간 효과는 없다. 전환 고객은 $P_1 \le P_2 - d$이면 브랜드 1을 사고 그렇지 않으면 브랜드 2를 사는 개별 전환 비용 $d \in (-b, a)$를 갖는 경우, 동일한 전환 비용(공통 $d$)을 갖는 경우, 또는 $d = 0$(극단적 가격 민감성)인 경우로 모형화할 수 있다. 첫 번째 경우는 순수 전략 균형을 허용하지만, 후자 두 경우는 혼합 전략만을 허용한다. $d = 0$인 경우 이윤 함수는 다음과 같다.

$$
\Pi_i(P_i, P_j) = \alpha_i P_i + \delta_{ij}\,\beta P_i, \qquad
\delta_{ij} =
\begin{cases}
1 & \text{if } P_i < P_j,\\
\tfrac12 & \text{if } P_i = P_j,\\
0 & \text{if } P_i > P_j,
\end{cases}
$$ {#eq-narasimhan-profit}

($i = 1, 2$, $i \neq j$). 여기에는 **순수 전략 내시 균형이 존재하지 않는다**: 각 기업은 가격을 무작위화한다. 무작위화 하에서의 기대 이윤을 쓰면 다음과 같다.

$$
\Pi_i(P_i) = \alpha_i P_i + \Pr(P_j > P_i)\,\beta P_i + \Pr(P_j = P_i)\,\tfrac{\beta}{2} P_i,
$$ {#eq-narasimhan-mixed}

각 기업은 다음 문제를 해결하도록 가격 분포 $F_i$를 선택한다.

$$
\max_{F_i}\ \mathbb{E}(\Pi_i) = \int \Pi_i(P_i)\, dF_i(P_i)
$$ {#eq-narasimhan-program}

제약조건은 참여 하한 $\Pi_i \ge \alpha_i r$($r$은 유보 가격), $\int dF_i(P_i) = 1$, 그리고 지지 집합 $P_i \in S_i^*$이다. 균형 혼합 전략은 판촉 가격 책정의 분석적 특징이다: 기업은 정해진 스케줄에 따라 판촉하는 것이 아니라 무작위화함으로써 할인 시점을 경쟁사가 예측할 수 없게 만든다.

두 가지 확장이 판촉 도구 체계를 넓힌다. @balachander2010 은 *번들 할인(bundle discounts)*이 경쟁 시장에서 가격 판촉을 압도할 수 있음을 보여준다. 번들이 충성도를 높여 판촉 경쟁의 강도를 완화하기 때문이다. @goi2011 은 출발 시장에서의 구매가 목표 시장에서 사용할 수 있는 할인을 제공하는 *교차 시장 할인(cross-market discounts)*을 연구하며, 이것이 출발 시장의 가격과 매출을 모두 상승시킴을 보인다.

## 시장 진입과 신제품 확산 {#sec-diffusion}

신제품이 인구 집단에 어떻게 확산되는지는 **확산(diffusion)** 모형의 영역으로, 이는 기술적 모형과 예측 모형의 경계에 위치하며 진입 시점 결정에 직접적으로 활용된다. 제품 수명 주기(product life cycle)—제품군 매출의 상승, 정점, 쇠퇴—는 이러한 모형들이 설명하는 실증적 규칙성이다.

@Bass_1969 는 표준적인 공식화이다. 매출은 두 가지 원천에서 발생한다: 제품의 내재적 효익 때문에 채택하는 *혁신자(innovators)*와 이전 채택자들과의 상호작용 후 채택하는 *모방자(imitators)*이다. $p$를 혁신 계수(매 기간 자발적으로 채택하는 미개척 시장의 비율), $q$를 모방 계수(채택으로 이어지는 상호작용의 비율), $M$을 시장 잠재력, $N(t)$를 시점 $t$까지의 누적 매출, $M - N(t)$를 미개척 시장이라 하자. 임의의 기간의 매출은 자발적 채택과 상호작용에 의한 채택의 합이다.

$$
S(t) = p\,[M - N(t)] + q\,\frac{N(t)}{M}\,[M - N(t)] = pM + (q - p)\,N(t) - \frac{q}{M}\,[N(t)]^2,
$$ {#eq-bass}

이 관계식으로부터 매출 데이터를 통해 $p$, $q$, $M$을 추정할 수 있다. $q > p$일 때(모방이 혁신을 지배함), 모형은 @fig-bass-diffusion 에 나타난 바와 같이 내부 매출 정점을 갖는 종 모양(bell-shaped)의 수명 주기를 생성한다. 반면 $p$가 지배적일 때는 출시 시점부터 매출이 단조 감소한다.

```{r}
#| label: fig-bass-diffusion
#| fig-cap: "베이스 확산 모형: 모방 지배 시장($q > p$)에서의 누적 채택(좌측 축 논리) 및 기간별 매출(종 모양 곡선). 내부 정점은 구전 기반 확산의 전형적 특징이다."
#| message: false
#| warning: false
set.seed(2026)
bass_sales <- function(t, p, q, M) {
  # 베이스 비누적 채택의 닫힌 형태 f(t) * M
  num <- (p + q)^2 * exp(-(p + q) * t)
  den <- p * (1 + (q / p) * exp(-(p + q) * t))^2
  M * num / den
}
t  <- seq(0, 20, by = 0.1)
p  <- 0.03   # 혁신 계수
q  <- 0.38   # 모방 계수 (q > p => 종 모양 곡선)
M  <- 1000   # 시장 잠재력
S  <- bass_sales(t, p, q, M)

plot(t, S, type = "l", lwd = 2,
     xlab = "시간 (Time)", ylab = "기간별 채택 수 S(t)",
     main = "")
abline(v = t[which.max(S)], lty = 2, col = "grey50")
```

개척(Pioneering)이 세간의 통념처럼 온전한 이점만을 제공하는 것은 아니다. @golder1993 은 생존하지 못한 기업을 배제하고 단일 응답자의 자기 보고에 의존했던 PIMS 및 ASSESSOR [@urban1986] 와 같은 제한된 데이터베이스에 기반한 초기 추정치들을 뒤엎는다. 이러한 편향이 없는 데이터셋을 통해 @golder1993 은 시장 개척자의 약 절반이 *실패*하며 이들의 평균 시장점유율이 이전에 믿었던 것보다 훨씬 낮다는 점을 발견했다. 반면 개척자보다 평균 13년 늦게 진입한 *초기 시장 선도자(early market leaders)*가 더 큰 장기적 성공을 누린다. 개념 분류는 명확하다: *발명가(inventor)*는 신제품 범주의 특허나 핵심 기술을 개발하고, *제품 개척자(product pioneer)*는 최초의 작동 모형을 제작하며, *시장 개척자(market pioneer)*는 최초로 판매를 시작하고, *제품군(product category)*은 밀접한 대체재들의 집합이다. @boulding2003 은 타이밍에 관한 이야기를 정교화한다: 시장 최초 진입은 약 12~14년 동안 지속되는 초기 이윤 *우위*를 제공하지만, 이후 장기적인 *열위*로 전환되며, 소비자 학습, 시장 지위, 특허 보호가 이 효과를 조절한다.

@golder2004 는 수명 주기 자체의 형태를 연구한다. 소비재 내구재는 일반적으로 8년간의 성장 단계 동안 연간 약 45%씩 성장한 후 *감속(slow down)*을 겪는다(매출이 약 15% 감소하고 약 5년 동안 이전 정점 아래에 머묾). 이러한 감속은 대개 제품이 시장의 35~50%를 침투했을 때 발생한다. 초기 매출 증가폭이 클수록 감속 시의 하락폭도 커진다. 여가 향상 제품은 더 빠르지만 더 짧은 단계 동안 성장하는 반면, 시간 절약 제품은 더 느리지만 더 오래 성장한다. 감속 가능성이 낮을수록 가파른 가격 인하, 낮은 침투율, 높은 경제 성장률과 상관관계를 보인다. 해저드 모형(hazard model)은 이륙(takeoff)과 감속을 모두 상당히 잘 예측한다. @vandenbulte2007 은 시장을 새로운 발전을 인지하고 모방자에게 영향을 미치는 *인플루언서(influentials)*와 인플루언서를 본받아 행동하는 *모방자(imitators)*로 분할하여 확산의 사회적 구조를 정교화한다. 이 2세그먼트 구조는 확산 곡선의 초기 단계와 후기 단계 사이의 침체(dip)와 같이 관찰되는 특징들과 일치하며, 통계적 추론에도 중요하다: 인플루언서가 독립적으로 행동하는 과정에 혼합 영향 모형을 잘못 적합하면 이전 연구에서 보고된 체계적인 모수 표류(drift)가 발생할 수 있다. 2세그먼트 모형은 표준 혼합 영향 모형, Gamma/Shifted-Gompertz 모형, Weibull-Gamma 명세보다 우수하며, Karmeshu–Goswami 혼합 영향 모형과 대등한 성능을 보인다.

## 주인–대리인 모형과 영업사원 보상 {#sec-principal-agent}

영업사원 보상은 **주인–대리인(principal–agent)** 이론의 마케팅 응용이다. 기업(주인)은 영업사원(대리인)의 노력을 완벽하게 관찰할 수 없으므로 대리인의 외부 기회(outside option)를 존중하면서 노력을 유도하는 임금 계약을 설계해야 한다. 이 분야를 체계화하는 두 가지 질문은 대리인이 노력을 기울이도록 보장하는 방법과 대리인이 *높은* 노력을 기울이도록 보상을 설계하는 방법이다. 답은 노력이 관찰 가능한지 여부와 모니터링 비용이 얼마나 드는지에 따라 달라진다. 타이밍은 정형화되어 있다: 관리자가 계약을 설계하여 제안하고, 근로자가 수락하거나 떠나며, 근로자가 노력 수준을 선택하고, 마지막으로 결과가 관찰되어 임금이 지급된다. @fig-agency-timing 은 계약이 해결해야 하는 도덕적 해이 문제의 원천으로서 관찰 불가능한 노력 선택을 중앙에 둔 이 순서를 보여준다.

```{mermaid}
%%| label: fig-agency-timing
%%| fig-cap: "주인-대리인 계약 게임의 타이밍. 대리인의 노력 선택은 주인에게 관찰 불가능하며, 이는 계약이 해결해야 하는 도덕적 해이 문제의 원천이다."
flowchart LR
  S1[1. 관리자가<br/>계약 설계] --> S2[2. 관리자가 제안;<br/>근로자가 수락 또는 거절]
  S2 --> S3[3. 근로자가<br/>노력 수준 선택]
  S3 --> S4[4. 결과 관측;<br/>임금 지급]
```

### 직관의 구축: 세 가지 시나리오 {#sec-agency-scenarios}

메커니즘은 이진 노력(binary-effort) 예제에서 가장 명확하다. 근로자는 노력 $e \in \{0, 2\}$를 선택한다(높은 노력은 2단위의 비효용을 발생시키고 태만은 0의 비용을 발생시킴). 다른 곳에서 얻을 수 있는 유보 효용은 10이다. 대리인의 효용은 다음과 같다.

$$
U =
\begin{cases}
w - e & \text{노력 } e \text{를 기울일 때},\\
10 & \text{외부 대안을 택할 때,}
\end{cases}
$$ {#eq-agency-utility}

매출은 노력에 의존하여 $e = 2$이면 $R(e) = H$이고 $e = 0$이면 $R(e) = L$이며, 계약은 관측된 매출에 조건부로 임금 $w^H$와 $w^L$을 명시한다.

**시나리오 1 — 확실성 및 관찰 가능한 산출물.** 노력에서 매출로의 결정론적 연결이 있을 때 두 가지 제약조건이 구속된다. *참여(participation)* 제약조건 $w^H - 2 \ge 10$은 근로자를 시장에 머물게 하고, *유인 부합(incentive-compatibility)* 제약조건 $w^H - 2 \ge w^L - 0$은 태만보다 노력이 선호되도록 보장한다. 해는 $w^H = 12$, $w^L = 10$이다: 산출물이 노력을 드러낼 때 계약은 단순하다.

**시나리오 2 — 불확실성.** 이제 노력은 매출을 결정하기보다 매출의 *분포*를 이동시킨다. 높은 노력은 0.8의 확률로 $H$, 0.2의 확률로 $L$을 낳는다. 태만은 0.4의 확률로 $H$, 0.6의 확률로 $L$을 낳는다. 근로자가 위험 중립적일 때 참여 제약조건과 유인 부합 제약조건은 다음과 같다.

$$
0.8\,w^H + 0.2\,w^L - 2 \ge 10, \qquad 0.8\,w^H + 0.2\,w^L - 2 \ge 0.4\,w^H + 0.6\,w^L,
$$ {#eq-agency-uncertain}

이를 풀면 $w^H = 13$, $w^L = 8$이 된다. 기대 임금 총액은 $13 \times 0.8 + 8 \times 0.2 = 12$로 확실성 비용과 같다: *위험 중립성 하에서 불확실성 자체만으로는 임금 총액을 증가시키지 않는다*.

**시나리오 3 — 비대칭적 믿음과 위험 회피.** 위험 회피적 근로자는 위험 중립적 관리자보다 높은 산출물에 대해 더 비관적인 확률을 부여한다(예: 관리자가 0.8로 믿는 높은 노력 하에서 근로자는 $H$ 확률을 0.7로 인식하며, 관리자도 이 격차를 이해하고 있음). 참여 제약조건은 $0.7\,w^H + 0.3\,w^L - 2 \ge 10$이 되고, 유인 부합 제약조건(시나리오 2의 $R(0)$을 적용)은 $0.6\,w^H + 0.3\,w^L - 2 \ge 0.4\,w^H + 0.6\,w^L$이 되며, 이는 다음과 같이 정리된다.

$$
0.7\,w^H + 0.3\,w^L = 12, \qquad 0.3\,w^H - 0.3\,w^L = 2,
$$ {#eq-agency-asym}

해는 $w^H = 14$, $w^L = 22/3$이다. 이제 관리자의 기대 임금 총액은 $14 \times 0.8 + (22/3)\times 0.2 \approx 12.67$로 위험 중립성 하에서보다 *더 높다*: 근로자의 위험 회피 성향으로 인해 기업은 위험 프리미엄을 지불해야 하기 때문이다. 최적 계약의 정성적 구조는 @tbl-compensation 에 나타나 있다.

| 노력의 성격 | 위험 중립적 영업사원 | 위험 회피적 영업사원 |
|---|---|---|
| **관찰 가능** | 임의의 기본급-수수료 조합; 목표 노력 유도 | 전액 기본급; 목표 노력 유도 |
| **관찰 불가능** | 전액 수수료; 목표 노력 유도 | 특정 기본급-수수료 조합; 영업사원은 한계적으로 태만함 |

: 노력의 관찰 가능성 및 영업사원 위험 태도별 최적 보상 구조 {#tbl-compensation}

### Basu–Lal–Srinivasan–Staelin 프레임워크 {#sec-bls}

@grossman1986 은 주인-대리인 문제의 획기적인 형식적 분석이다. @basu1985 는 이를 마케팅에 도입하였으며 영업사원 보상 문헌의 기준점이 된다. 고려 대상이 되는 보상 플랜은 성과와 무관한 것(순수 기본급), 산출물에 부분적으로 의존하는 것(기본급 + 수수료), 타인과 비교하여 정의되는 것(영업 콘테스트), 또는 메뉴에서 영업사원이 직접 선택하는 것 등이다. 처음 두 범주 내에서 세 가지 전형적인 제도는 순수 기본급, 순수 수수료, 그리고 혼합형이다. @tbl-comp-types 는 각각이 선호되는 상황을 요약한다.

| 보상 유형 | 최적 적용 조건 | 한계점 |
|---|---|---|
| 순수 기본급 | 장기 목표; 성과 측정이 어려운 경우 | 노력 유인이 적음 |
| 순수 수수료 | 성과 측정이 쉬운 경우 | 영업사원에게 높은 위험을 부과함 |
| 혼합형 | 중간적 상황 | 기본급-수수료 분할 비율 조정이 필요함 |

: 보상 제도의 이상적 조건 및 한계 {#tbl-comp-types}

@basu1985 의 개념적 진보는 이전 연구의 결정론적 노력-매출 관계를 *확률적(stochastic)* 관계로 대체한 점이다. 기업은 위험 중립적이며 기대 이윤을 극대화한다. 영업사원은 위험 회피적으로 소득의 한계 효용이 체감하며($U(s) \ge 0$, $U'(s) > 0$, $U''(s) < 0$), 기본급 $s$와 노력 $t$에 대해 가법 분리형 효용 $U(s) - V(t)$를 갖는다. 여기서 노력의 비효용은 증가하고 볼록하다($V(t) \ge 0$, $V'(t) > 0$, $V''(t) > 0$). 생산의 한계비용은 $c$로 일정하고, 양 당사자는 효용 및 매출 반응 함수를 알고 있으며, 매출액 $x$는 밀도함수 $f(x \mid t)$를 갖는 감마(또는 이항) 분포를 따른다. 기업은 다음을 해결한다.

$$
\max_{s(x)}\ \int \big[(1-c)x - s(x)\big] f(x \mid t)\, dx
$$ {#eq-bls-firm}

제약조건은 기대 효용이 외부 대안 $m$ 이상이어야 한다는 영업사원의 *참여* 제약조건과,

$$
\int U(s(x))\, f(x \mid t)\, dx - V(t) \ge m,
$$ {#eq-bls-participation}

효용을 극대화하도록 노력이 선택되어야 한다는 영업사원 자신의 최적화—*유인 부합* 조건—이다.

$$
\max_t\ \int U(s(x))\, f(x \mid t)\, dx - V(t).
$$ {#eq-bls-agent}

최적 수수료 스케줄은 일반적으로 매출에 대한 *비선형(곡선형)* 함수가 된다.

일련의 후속 연구들이 이 프레임워크를 탐구하고 단순화했다. @lal1986 은 영업사원이 스스로 선택하는 보상 플랜 *메뉴(menu)*가 @basu1985 의 동질성 가정이 무너질 때(영업사원들이 위험 특성, 유보 효용 또는 환경에 대한 정보에서 차이를 보일 때) 정확히 최적이 됨을 보여준다. 기업이 고성과자와 저성과자를 구별할 수 있다면(또는 선별 메커니즘을 구축할 수 있다면) @basu1985 스타일의 단일 계약으로 충분하지만, 그렇지 못하다면 메뉴가 선별 역할을 한다. @raju1996 은 *할당량 기반(quota-based)* 플랜을 @basu1985 의 곡선형 플랜과 비교하여 단순한 할당량 플랜이 최적에 매우 가깝다는 점을 발견했다: 시뮬레이션된 시나리오의 약 1%에 불과한 특수한 경우에만 실질적인 차이가 발생한다. 이 특수한 경우 두 가지 손실 원천이 나타나는데, *형태 기인(shape-induced)* 비최적성(할당량 플랜의 총보상 대 매출 곡선이 일반적인 곡선 형태가 아님)과 *이질성 기인(heterogeneity-induced)* 비최적성(영업 조직 전체에 공통 수수료율이 적용됨)이다. 이러한 한계에도 불구하고 할당량 플랜은 최적성 손실이 미미하며, 영업사원의 담당 구역 이동이나 구역별 사업 환경 변화에 훨씬 더 강건하다. 기업이 @basu1985 가 요구하는 것처럼 전체 수수료 구조를 재설계하는 대신 구역별 *할당량(quota)*을 조정할 수 있기 때문이다. 이 문헌에서 이질성은 영업사원 측면(효과성, 위험 수준, 노력에 대한 비효용, 대안 기회)과 구역 측면(매출 잠재력, 변동성)에서 발생하며, 할당량 조정은 이 둘을 모두 수용한다. 비최적성 평가는 @basu1990 의 위험 분석 체계를 따른다.

@raju1996 은 명시적 수식화를 통해 판매 기술을 정립한다. 기간별 기대 매출은 노력에 대해 선형이다.

$$
\mathbb{E}[x_i \mid t_i] = h_i + k_i t_i, \qquad h_i > 0,\ k_i > 0,
$$ {#eq-raju-sales}

여기서 $h_i$는 기본 매출 수준이고 $k_i$는 노력의 효과성이며, $1/\sqrt{c}$는 매출의 변동계수(불확실성)로서 $c \to \infty$는 완전한 확실성을 의미한다. 영업사원의 전체 효용은 불변 상대 위험 회피(CRRA)와 거듭제곱 비효용 형태를 취한다.

$$
U_i[s_i(x_i)] - V_i(t_i) = \frac{1}{\delta_i}\,[s_i(x_i)]^{\delta_i} - d_i\, t_i^{\gamma_i},
$$ {#eq-raju-utility}

여기서 $0 < \delta_i < 1$($\delta_i$가 클수록 위험 회피도가 낮음), $\gamma_i > 1$($\gamma_i$가 클수록 더 가파른 노력 비용을 의미함)이며, $V_i(t_i) = d_i t_i^{\gamma_i}$는 볼록하고 증가하는 노력의 비효용이다. 근본적인 도덕적 해이 문제—기업이 영업사원의 진정한 노력을 관찰할 수 없다는 점—가 이 모든 분석을 필요하게 만든다. @gerstner1987 과 @joseph1998 은 보상 문헌을 확장하였으며, @simester2010 은 관리자의 노력을 동기부여하는 것과 진실된 정보 공유를 유도하는 것 사이의 추가적인 긴장 관계를 조명했다. 이는 대리인이 노력뿐만 아니라 정보까지 통제할 때 유인 설계를 복잡하게 만드는 상충관계이다.

## 브랜딩, 번들링과 혼합 전략 {#sec-branding-bundling}

세 가지 짧은 분석적 흐름이 기업의 전략적 도구 체계를 보완한다. **브랜딩**에 관하여 @wernerfelt1988 은 여러 제품을 아우르는 브랜드 이름이 제품 전반에 걸쳐 품질을 신호하는 *엄브렐러 브랜딩(umbrella branding)*을 연구하며, @chu1994 는 소비자에게 품질을 전달함에 있어 *소매업체 평판*이 제조업체 신호를 어떻게 대체하는지 살펴본다.

**번들링(Bundling)**은 두 가지 재화를 하나의 가격으로 묶어 파는 관행이며, 그 논리는 가치 평가의 이질성과 *음의 상관관계(negative correlation)*에 기초한다. @tbl-bundling 에 제시된 가치 평가를 가진 동일한 규모의 두 고객 유형에게 장비와 설치 서비스를 판매하는 기업을 고려해 보자. 각 구성 요소를 개별적으로 가격 책정할 때, 기업은 장비 가격을 더 낮은 평가가치($5,000)로 설정하고 설치 가격 역시 더 낮은 평가가치($2,000)로 설정하여 두 유형 모두에게 판매함으로써 4건의 판매를 통해 총 $14,000의 수입을 얻는다. 장비와 설치를 단일 패키지로 *번들링*하면 기업은 각 유형에게 총 평가가치를 청구할 수 있다(유형 1로부터 $10,000, 유형 2로부터 $8,000). 두 유형 모두 번들의 가치를 최소 $8,000 이상으로 평가하므로 번들 가격을 $8,000로 책정하면 총 $16,000의 수입을 얻어 엄격하게 더 많은 이윤을 창출한다. 여기서 번들링이 작동하는 이유는 두 재화에 대한 가치 평가가 *음의 상관관계*를 갖기 때문이다: 장비의 가치를 더 높게 평가하는 유형이 설치의 가치는 더 낮게 평가하므로, 번들이 총 지불 용의의 분산을 압축하여 기업이 더 많은 잉여를 추출할 수 있게 해준다.

| | 장비 | 설치 | 번들 총합 |
|---|---|---|---|
| 고객 유형 1 | \$8,000 | \$2,000 | \$10,000 |
| 고객 유형 2 | \$5,000 | \$3,000 | \$8,000 |

: 음의 상관관계를 갖는 지불 용의 하에서 번들링의 이점을 보여주는 가치 평가 예시 {#tbl-bundling}

따라서 번들링 여부는 고객 유형의 구성과 평가가치의 상관관계에 달려 있으며, 이것이 번들링이 보편적이지 않은 이유이다. *정보재(information products)*는 극한의 사례이다: 한계비용이 0에 가까워 번들링 비용이 거의 들지 않고 잉여 추출 논리가 방해받지 않으므로, 정보재는 거의 항상 번들로 제공된다.

**혼합 전략(Mixed strategies)**은 순수 전략 균형이 없는 게임의 균형 해법이며, 그 존재성 보장은 근본적이다: 유한한 수의 경기자와 경기자당 유한한 수의 전략을 가진 모든 게임은 적어도 하나의 내시 균형(혼합 전략일 수 있음)을 갖는다. 직관은 테니스 서브 앤 리턴 게임에서 가장 명확하다. 서버가 $p$의 비율로 왼쪽으로 서브를 넣는다고 하자. 리시버의 기대 보수는 왼쪽을 방어할 때 $p \cdot \tfrac34 + (1-p)\cdot \tfrac14$이고 오른쪽을 방어할 때 $p \cdot \tfrac14 + (1-p)\cdot \tfrac34$이므로, 리시버는 다음 조건이 만족될 때마다 왼쪽을 방어한다.

$$
p \cdot \tfrac34 + (1-p)\cdot \tfrac14 > p \cdot \tfrac14 + (1-p)\cdot \tfrac34,
$$ {#eq-mixed-receiver}

즉, $p > \tfrac12$일 때이다. 대칭적으로 리시버가 확률 $q$로 왼쪽을 선택하면, 서버는 $\tfrac14 q + \tfrac34 (1-q) > \tfrac34 q + \tfrac14 (1-q)$, 즉 $q < \tfrac12$일 때마다 왼쪽으로 서브를 넣는다. **혼합 전략 균형**은 상호 최적 대응이 되는 혼합 전략의 쌍이며, 여기서는 각 경기자가 50-50의 혼합을 선택하는 것이다. 심오한 원리는 경기자가 상대방으로 하여금 상대방의 선택지들 사이에서 *무차별*하도록 만들기 위해 무작위화를 수행한다는 점이다: 각 경기자는 양의 확률로 플레이되는 모든 순수 전략으로부터 동일한 기대 보수를 얻는다. 그리고 중요하면서도 종종 놀라운 속성은, 어떤 경기자가 특정 순수 전략에서 얻는 보수가 상승하거나 하락하더라도 그 경기자 자신의 균형 *혼합 비율은 변하지 않는다*는 점이다. 혼합 비율은 자신의 보수가 아니라 상대방의 무차별 조건에 의해 결정되기 때문이다.

## 마케팅 자원 배분 모형 {#sec-resource-allocation}

@sec-market-response 의 반응 모형들은 고정된 예산을 여러 하위 시장에 배분하는 최적화 문제에 결합될 때 의사결정 도구가 된다. 여기서는 @Mantrala_1992 를 따라, 다양한 반응 함수 형태와 투자자의 위험 태도에 걸쳐 최적화를 수행하는 *정보 기반(informed)* 배분자와 단순한 고정 비율 규칙을 비교한다.

**오목 반응.** 하위 시장 $i$가 다음과 같은 오목한(수정 지수) 매출 반응을 갖는다고 하자.

$$
s_i = k_i\,(1 - e^{-b_i x_i}),
$$ {#eq-mantrala-response}

여기서 $s_i$는 기간당 금액 단위의 현재 기간 매출 반응이고, $x_i$는 하위 시장 $i$에 배분된 자원, $b_i$는 매출이 포화에 접근하는 속도, $k_i$는 매출 잠재력이다. *고정 비율(fixed-proportion)* 배분자는 반응 모수와 무관하게 $\sum_t w_t = 1$ 및 $0 < w_t < 1$인 가중치로 예산을 단순히 분할한다($\hat{x}_i = w_i R$). 반면 *정보 기반* 배분자는 한계 분석을 통해 공헌이익을 극대화한다.

$$
\max\ C = m \sum_{i=1}^2 k_i\,(1 - e^{-b_i x_i}) \quad \text{s.t.}\quad x_1 + x_2 \le R,\ x_i \ge 0,
$$ {#eq-mantrala-objective}

이는 하위 시장 간 한계 수익을 균등화한다. 두 하위 시장이 존재할 때 최적 배분은 다음과 같다.

$$
x_1 = \frac{1}{b_1 + b_2}\left(b_2 R + \ln\!\frac{k_1 b_1}{k_2 b_2}\right), \qquad
x_2 = \frac{1}{b_1 + b_2}\left(b_2 R + \ln\!\frac{k_2 b_2}{k_1 b_1}\right),
$$ {#eq-mantrala-optimal}

따라서 잠재력이 더 높거나 포화 속도가 더 가파른 하위 시장이 비례적으로 더 많은 자원을 배분받으며, 최적 분할 비율은 고정되어 있지 않고 총예산 $R$에 따라 변한다. 이것이 비례 규칙과의 핵심적인 대비점이다.

**S자 반응 및 확률적 반응.** 반응 함수가 S자 형태일 때, 최적 배분 대 비례 배분의 비교는 다시 정보 기반 배분자에게 유리하지만, S자 곡선의 임계값 영역은 전체 예산을 하나의 하위 시장에 쏟아붓는 구석해(corner solution)의 가능성을 낳는다(오목한 경우에는 결코 발생하지 않음). 반응이 이차 형태의 *확률적* 반응일 때, 최적 배분은 투자자의 위험 태도에 의존하여 위험 회피적 배분자와 위험 중립적 배분자 간에 차이를 보이는데, 이는 결정론적 모형이 포착할 수 없는 부분이다. @Mantrala_1992 의 일반적인 교훈은 반응 함수의 *형태*와 의사결정자의 *위험 태도*가 결합하여 최적 배분이 단순 비례 규칙에서 얼마나 벗어나는지를 결정하며, 그 괴리가 이윤에 중대한 영향을 미칠 만큼 큰 경우가 많다는 점이다. @fig-allocation 은 오목한 반응의 경우를 구체화하여 예산 분할에 따른 총 공헌이익을 플롯하고 정보 기반 배분자가 고정 비율 규칙보다 성과를 개선하는 지점을 보여준다.

```{r}
#| label: fig-allocation
#| fig-cap: "오목(수정 지수) 반응을 갖는 두 하위 시장 간 최적 예산 배분 대 고정 비율 예산 배분. 정보 기반 배분자는 한계 수익을 균등화하지만, 비례 규칙은 고정된 가중치로 예산을 나누어 공헌이익을 온전히 실현하지 못한다."
#| message: false
#| warning: false
set.seed(2026)
m  <- 1          # 공헌 마진율
k1 <- 120; b1 <- 0.010   # 하위 시장 1: 높은 잠재력, 느린 포화
k2 <- 80;  b2 <- 0.030   # 하위 시장 2: 낮은 잠재력, 빠른 포화
R  <- 200                # 총예산

contribution <- function(x1) {
  x2 <- R - x1
  m * (k1 * (1 - exp(-b1 * x1)) + k2 * (1 - exp(-b2 * x2)))
}
x1_grid <- seq(0, R, by = 1)
C_grid  <- sapply(x1_grid, contribution)
x1_star <- x1_grid[which.max(C_grid)]

plot(x1_grid, C_grid, type = "l", lwd = 2,
     xlab = "하위 시장 1에 배분된 예산 (x1)", ylab = "총 공헌이익 (Total contribution)",
     main = "")
abline(v = x1_star, lty = 2, col = "grey50")          # 최적 분할
abline(v = R / 2,   lty = 3, col = "red")             # 단순 50/50 분할
legend("bottomright", lty = c(2, 3), col = c("grey50", "red"),
       legend = c("최적 배분 (Optimal)", "비례 배분 (50/50)"), bty = "n")
```

## 연구의 최전선과 추가 읽을거리 {#sec-frontiers}

여러 활발한 연구 영역이 위의 모형들을 확장하고 있으며 심층 연구의 가치가 높다. **기술 시장(Technology markets)**은 호환성과 표준의 문제를 제기하는데, 여기서 네트워크 효과는 제품의 가치를 설치 기반(installed base)에 의존하게 만든다. @amaldoss2005, @balachander2009, @sajeesh2020 은 이 문헌이 네트워크 재화에 맞게 변형하는 과시적 소비 및 배타성의 구성 요소들을 제공한다. **계량경제 마케팅 모형의 메타 분석(Meta-analyses of econometric marketing models)**은 여러 연구에 걸친 추정 탄력성을 통합하여 일반화 가능한 반응 모수를 도출함으로써 @sec-market-response 의 단일 시장 반응 형태를 보완한다. **동적 광고(Dynamic advertising)** 모형은 @sec-26-advertising 및 @sec-adstock 의 애드스톡과 펄싱 논리를 제품 수명 주기에 걸친 지출의 연속 시간 최적 제어(optimal-control) 수식화로 확장한다. **마케팅 믹스 최적화(Marketing-mix optimization)**는 미디어 믹스 모형에서 이월 및 형태 효과를 통합하여 @sec-resource-allocation 의 자원 배분 논리를 수많은 수단과 경로로 확장한다.[^mmm] **신제품 확산(New-product diffusion)**은 더 풍부한 사회적 구조와 경쟁적 진입을 통해 @Bass_1969 및 @Van_den_Bulte_2001 전통을 지속적으로 정교화하고 있으며, **양면 플랫폼(two-sided platform)** 모형은 매칭과 교차 네트워크 효과를 분석적 영역으로 도입한다. 이는 플랫폼이 상호의존적인 두 고객 집단을 동시에 만족시켜야 한다는 추가 제약 하에서 본 장의 가격 책정, 광고, 유통 경로 논리가 모두 재등장하는 환경이다.

[^mmm]: 기하급수적 애드스톡 및 힐(Hill) 포화 변환을 포함한 미디어 믹스 모델링의 이월 및 형태 효과에 대한 실무 구현체는 오픈소스 R 및 Python 툴킷에서 널리 활용 가능하다.

### 핵심 요약 {#sec-key-takeaways}

본 장 전반을 관통하는 세 가지 흐름이 있다. 첫째, *가정이 곧 모형이다*: 운송 비용 함수의 형태 [@daspremont1979], 노력의 관찰 가능성 [@basu1985], 번들링된 재화 간 가치 평가의 상관관계 등은 각각 핵심 결과를 뒤엎으므로, 모형의 기여는 이를 이끄는 가정과 분리될 수 없다. 둘째, *정보 구조가 결과를 결정한다*: 비대칭 정보는 시장을 파괴할 수도 있고 [@akerlof1970], 비용이 드는 신호에 의해 치유될 수도 있으며 [@spence1973; @moorthy1995], 균형 가격 분산을 유지시키고 [@varian1980], 기업으로 하여금 혼합 전략 판촉을 펼치도록 강제하기도 한다 [@narasimhan1988b]. 셋째, *확약과 타이밍이 전략적 가치를 창출한다*: 슈타켈버그 선도자, 생산능력을 확약하는 기존 기업 [@dixit1980], 포지셔닝에서의 선발주자 [@tabuchi1995], 인내심 있는 협상자는 모두 펀더멘털의 우위가 아니라 행동의 구조로부터 이익을 얻는다. 단일한 닫힌 형태의 해(closed-form solution)보다 이러한 원리들이야말로 분석 모형화 전통이 마케팅 과학에 기여하는 바이다.
