<!-- ====== Section from: 04-innovation.qmd ====== -->



# 혁신 {#sec-innovation}

혁신은 마케팅에서 장기 성장의 원동력인 동시에, 이 분야에서 측정하고 관리하기 가장 어려운 대상 중 하나다. 신제품은 하나의 베팅이다. 기업은 미래 수요의 불확실한 흐름을 앞두고 오늘 자원을 투입하며, 그 베팅의 가치는 소비자(수용해야 함), 경쟁자(반응함), 자본시장(현금이 유입되기 훨씬 전에 기업의 전망을 가격에 반영함)의 상호작용을 통해 실현되거나 파괴된다. 이 장에서는 혁신을 흔히 개별적으로 다루어지는 세 가지 문헌군을 잇는 연결고리로 다룬다. 즉, 수용자 집단 내 신기술의 **확산(diffusion)**, 누가 얼마나 혁신하는지를 결정하는 **조직적 및 전략적(organizational and strategic)** 요인, 그리고 무형자산으로서 혁신의 **재무적(financial)** 가치평가가 그것이다.

이 장은 혁신의 생애주기를 중심으로 구성된다. 먼저 *확산*—설치 기반(installed base)이 시간에 따라 어떻게 축적되는지를 설명하는 표준적 모형—부터 시작하는데, 확산은 예측, 대체, 수명주기 추적이 구축되는 공식적인 뼈대를 제공하기 때문이다. 그다음 *측정*으로 넘어간다. 실증 문헌에서 표준화된 특허 인용 체계에 크게 의존하면서, 자연적인 단위가 없는 구성개념을 연구자들이 어떻게 정량화하는지 살펴본다. 구성개념과 측정치를 확보한 후, 기업 내부의 *신제품 개발(new-product-development, NPD)* 프로세스—팀, 역량, 유통 경로, 공동 창조, 지배구조—와 기업의 혁신 역량을 확장하거나 잠식하는 *조직적* 요인(기업 인수, 프랜차이즈화, 기업공개)을 검토한다. 마지막으로 혁신이 투자자에 의해 가격이 매겨지고 구성개념이 궁극적으로 수익률로 표현되는 *마케팅-재무* 연결고리를 다룬다. 전반에 걸쳐 직관이 앞서고 수식적 정식화가 완전히 뒤따른다. 독자는 확산 모형을 명시하고, 알려진 편향에 맞서 특허 기반 혁신 측정치를 방어하며, 시장이 왜 어떤 혁신에는 다른 혁신보다 일곱 배나 더 큰 보상을 제공하는지 추론할 수 있게 될 것이다.

이 장을 마치면 독자는 (i) 배스(Bass) 확산 모형과 그 세대 확장 모형을 수식화하고 추정할 수 있으며, (ii) 특허 기반 혁신 측정치를 구축하고 비판적으로 검토할 수 있고, (iii) @sec-marketing-finance 에서 자세히 발전시킨 사건 연구 논리를 통해 신제품 활동을 기업 가치와 연결할 수 있게 될 것이다.

## 이론적 토대 {#sec-innovation-theory}

공식적인 확산 모형 체계를 다루기 전에, 그 체계에 행동적 내용을 부여하는 이론들을 짚고 넘어갈 가치가 있다. 혁신이 어떻게 확산되고 왜 특정 혁신이 다른 혁신보다 더 빠르게 확산되는지는 네 가지 흐름이 지배한다.

**혁신의 확산(Diffusion of innovations)**은 로저스(Rogers)의 고전적 종합에서 수용자 범주(혁신자, 초기 수용자, 조기 다수자, 후기 다수자, 지각 수용자)에 걸쳐 시간에 따른 커뮤니케이션 경로를 통해 전개되는 과정으로 설명된다. **배스 모형(Bass model)** [@Bass_1969]은 정확히 이 아이디어를 공식적이고 추정 가능한 형태로 표현한 것이다. @eq-04-bass-hazard 에서 전개되듯, 혁신 계수 $p$는 로저스의 외부 영향(미디어, 광고) 경로를 포착하고, 모방 계수 $q$는 이전 수용자들 사이의 내부적 구전 감염을 포착한다. 로저스가 사회학적 직관을 제공한다면, 배스는 미분방정식을 제공한다.

**기술수용모형(technology acceptance model, TAM)**은 데이비스(Davis)가 합리적 행동 이론을 정보기술에 맞게 조정한 것으로, 수용 의도가 지각된 유용성과 지각된 사용 용이성이라는 두 가지 신념에 의해 주도된다고 본다. TAM은 배스 모형이 집계하는 *개인* 수준의 의사결정에서 수용을 설명하며, 혁신이 디지털 제품이나 플랫폼일 때 가장 자주 원용되는 미시적 기초다.

**로저스의 지각된 속성(Rogers's perceived attributes)**은 확산의 *속도*, 즉 배스의 $p$와 $q$가 범주 간에 왜 그렇게 크게 다른지를 설명한다. 다섯 가지 속성이 수용 속도를 예측한다. **상대적 이점(relative advantage)**(대체하는 대상 대비 개선 정도), **적합성(compatibility)**(기존 가치 및 관행과의 부합성), **복잡성(complexity)**(이해 및 사용 용이성의 역수), **시험 가능성(trialability)**(본격적인 채택 전에 시험해 볼 수 있는 정도), **관찰 가능성(observability)**(그 혜택이 타인에게 얼마나 잘 보이는가)이다. 높은 상대적 이점, 적합성, 시험 가능성, 관찰 가능성과 낮은 복잡성은 확산을 가속화한다. 이 속성들은 자칫 비이론적으로 보일 수 있는 $q/p$ 비율의 이면에 있는 행동적 내용이다.

**네트워크 효과(Network effects)**는 각 수용자에게 주어지는 제품 가치가 설치 기반의 크기에 따라 증가하는 제품(통신 플랫폼, 표준, 마켓플레이스)에 대한 확산 논리를 수정한다. 직접 또는 간접 네트워크 외부성 하에서 모방 경로는 단순한 정보 전달을 넘어 *가치를 창출*한다. 즉, 새로운 수용자 각각이 다른 모든 이들의 수용 상대적 이점을 높여 S자 곡선을 더 가파르게 만들고, 티핑(tipping) 및 승자독식(winner-take-most) 결과를 낳을 수 있으며, 확산을 책의 다른 곳에서 다루는 플랫폼 동학과 연결한다.

## 혁신의 확산

확산은 시간이 지남에 따라 잠재적 수용자 집단 전체로 혁신이 퍼져나가는 과정이다. 중심적인 경험적 규칙성은 누적 수용 곡선이 **S자 곡선(S-curve)**을 그린다는 점이다. 즉, 처음에는 느리다가 구전이 퍼지면서 가속화되고, 비수용자 풀이 고갈되면서 포화 상태에 이른다. 모형화 과제는 이 곡선에 행동적 미시 기초를 부여하여 모수가 의미를 지니고 예측에 사용될 수 있도록 하는 것이다.

### 배스 모형

대표적인 기본 모형은 배스 모형이다 [@Bass_1969]. 그 전제는 아직 수용하지 않았다는 조건하에서 시점 $t$에 수용할 성향이 이미 수용한 다른 사람들의 수에 대한 선형 함수라는 것이다. $F(t)$를 시점 $t$까지 수용한 시장의 누적 비율이라 하고, $h(t)$를 **위험률(hazard)**—아직 수용하지 않은 사람들 중 최초 수용의 조건부 비율—이라 하자. 배스 모형의 명세는 다음과 같다.

$$
h(t) \;=\; \frac{f(t)}{1 - F(t)} \;=\; p + q\,F(t),
$$ {#eq-04-bass-hazard}

여기서 $f(t) = F'(t)$는 수용 밀도다. 두 모수는 서로 구별되는 행동적 내용을 담고 있다. **혁신 계수(coefficient of innovation)** $p$는 사회적 영향과 무관하게 수용하려는 경향—광고, 미디어의 외부 압력 또는 내재적 필요—을 포착하며 $t=0$에서 곡선의 *수준*을 결정한다. **모방 계수(coefficient of imitation)** $q$는 사회적 감염—구전, 관찰, 네트워크 효과—에 의해 주도되는 수용을 포착하며 초기 수용자가 집단에 씨앗을 뿌린 후의 *가속도*를 결정한다. 척도 모수 $m$인 최종 **시장 잠재력(market potential)**은 비율 $F(t)$를 수용자 수 $N(t) = m\,F(t)$로 변환한다.

> 배스 모형은 수용자를 $p$로 포착되는 외부 영향에 따라 수용하는 *혁신자(innovators)*와, $q$로 포착되는 이전 누적 수용자 수에 비례하여 수용 확률이 선형적으로 증가하는 *모방자(imitators)*로 구분한다 [@Bass_1969].

$f(t) = h(t)\bigl(1 - F(t)\bigr)$를 @eq-04-bass-hazard 에 대입하면 상미분방정식 $f(t) = \bigl(p + qF(t)\bigr)\bigl(1 - F(t)\bigr)$을 얻으며, $F(0)=0$ 하에서 그 해는 다음과 같은 닫힌 형태(closed form)다.

$$
F(t) \;=\; \frac{1 - e^{-(p+q)t}}{1 + \tfrac{q}{p}\,e^{-(p+q)t}}.
$$ {#eq-bass-cumulative}

비누적 수용률 $n(t) = m\,f(t)$는 $q > p$일 때마다 종 모양(hump-shaped)을 띠며, $t^{\*} = \tfrac{1}{p+q}\ln(q/p)$에서 정점에 도달한다. $q \le p$일 때는 출시 직후부터 수용률이 단조 감소하며 S자 곡선은 퇴화한다. 이 내부 정점이야말로 내구재 매출의 전형적인 상승과 하락을 만들어내는 원인이며, 이 정점의 위치는 관리자들이 가장 예측하고자 하는 수량이다.

**추정.** 원래의 접근법은 이산 시간 수용량을 설치 기반에 대해 회귀시키는 것이다. $n_t = m f(t)$ 및 $N_{t-1} = m F(t-1)$로 쓰면, @eq-04-bass-hazard 의 이산화된 유사체는 다음의 2차식이다.

$$
n_t \;=\; p\,m \;+\; (q - p)\,N_{t-1} \;-\; \frac{q}{m}\,N_{t-1}^{2} \;+\; u_t
\;=\; \beta_0 + \beta_1 N_{t-1} + \beta_2 N_{t-1}^{2} + u_t,
$$ {#eq-04-bass-ols}

이는 복합 모수 $\beta_0, \beta_1, \beta_2$에 대해 선형이며 보통최소제곱법(OLS)으로 추정할 수 있다. 그런 다음 역산을 통해 구조적 모수를 복원한다. $m$은 $\beta_2 m^2 + \beta_1 m + \beta_0 = 0$을 풀어 양의 근을 취하고, $p = \beta_0/m$, $q = -\beta_2 m$이 된다. @eq-04-bass-ols 에 대한 OLS는 강력한 가정 하에서만 일치성을 가지며, 실제로는 세 가지 식별 실패가 반복해서 발생한다. 첫째, 수용 충격이 계열 상관을 가질 때 $N_{t-1}$은 오차항 $u_t$와 기계적으로 상관되어 계수를 편향시킨다. 따라서 @eq-bass-cumulative 에 대한 최대우도법이나 비선형 최소제곱법이 선호된다. 둘째, 매출 정점 이전에는 모수가 약하게 식별된다. $t^{\*}$ 양쪽의 관측치가 없으면 $m$과 $q$가 상충(trade off)하여 추정치가 불안정해지며, 이것이 제품 수명 초기 예측이 취약하기로 악명 높은 이유다. 셋째, 기본 모형은 *고정된* 시장 잠재력과 *일정한* $p, q$를 가정한다. 실제로는 마케팅 믹스 변수, 가격 하락, 연속적인 제품 세대 교체가 모두 이 수치들을 변화시키므로 아래에서 다룰 확장 모형들의 동기가 된다. @fig-bass-curve 는 누적 S자 곡선과 그것이 함의하는 종 모양의 수용률을 함께 보여준다.

```{r bass-curve, message=FALSE, warning=FALSE}
#| label: fig-bass-curve
#| fig-cap: "배스 확산: p = 0.03, q = 0.38, m = 1일 때의 누적 수용 F(t) 및 종 모양의 수용률 n(t). 수용률은 S자 곡선의 변곡점에서 정점에 도달한다."
set.seed(1969)
p <- 0.03; q <- 0.38; m <- 1
t <- seq(0, 25, by = 0.1)

F_t <- (1 - exp(-(p + q) * t)) / (1 + (q / p) * exp(-(p + q) * t))
f_t <- (p + q * F_t) * (1 - F_t)   # 수용 밀도 n(t)/m

t_peak <- log(q / p) / (p + q)

op <- par(mar = c(4, 4, 2, 4))
plot(t, F_t, type = "l", lwd = 2, ylim = c(0, 1),
     xlab = "출시 후 경과 시간", ylab = "누적 비율 F(t)")
par(new = TRUE)
plot(t, f_t, type = "l", lwd = 2, lty = 2, col = "grey40",
     axes = FALSE, xlab = "", ylab = "")
axis(4); mtext("수용률 n(t)/m", side = 4, line = 2.5)
abline(v = t_peak, col = "red", lty = 3)
legend("topleft", legend = c("누적 F(t)", "수용률 n(t)/m", "정점"),
       lty = c(1, 2, 3), lwd = c(2, 2, 1),
       col = c("black", "grey40", "red"), bty = "n")
par(op)
```

### 연속 세대와 대체

대부분의 내구재 범주는 한 번만 확산되지 않는다. 새로운 기술 세대가 구세대를 대체함에 따라 반복적으로 확산된다(메인프레임에서 미니컴퓨터, PC로; 3G에서 4G, 5G로). *단일* 세대 모형은 기존 기술의 감소를 실제로는 대체 현상인데도 포화 상태로 잘못 귀인한다. @Chandrasekaran_2020 은 기본 배스 모형이 혼동하는 두 가지 비율, 즉 수용자가 구기술에서 **이탈(disengage)**하는 비율과 신기술을 **수용(adopt)**하는 비율을 분리하는 연속 세대 프레임워크를 개발했다. 이 둘의 차이를 허용함으로써, 신세대가 가속화되는 동안에도 구세대가 여전히 후기 수용자를 얻고 있는 실증적으로 관찰되는 중첩을 모형이 적합할 수 있게 된다. 이는 단일 대체율로는 재현할 수 없는 중첩이다.

실무적인 이점은 수명주기 추적이다. @meade2004 는 기술 수용 수명주기를 위한 예측 도구 모음을 검토하면서 모형 선택이 데이터 체계를 따라야 한다고 강조한다. 즉, 정점 이전 데이터는 위에서 언급한 약한 식별에 강건한 방법을 요구하는 반면, 정점 이후 데이터는 더 풍부한 다세대 명세를 허용한다. 따라서 확산 문헌은 단일 모형이 아니라 분석가가 관찰할 수 있는 수명주기의 범위에 따라 색인화된 모형들의 사다리를 제공한다. @fig-successive-generations 는 별도의 이탈률이 대체를 지배하는 동안 각 세대가 어떻게 고유한 수용 과정을 가지는지를 도식화한다.

```{mermaid}
%%| label: fig-successive-generations
%%| fig-cap: "연속 기술 확산. 각 세대는 고유한 수용 과정을 가지며, 대체는 후속 세대의 수용률과 구별되는 기존 세대로부터의 이탈률에 의해 지배된다."
flowchart LR
    NP["비수용자<br/>(시장 잠재력 m)"] -->|"1세대 수용<br/>(p₁, q₁)"| G1["1세대<br/>설치 기반"]
    G1 -->|"이탈"| SW["전환 풀"]
    NP -->|"2세대 수용<br/>(p₂, q₂)"| G2["2세대<br/>설치 기반"]
    SW -->|"업그레이드"| G2
    G2 -->|"이탈"| G3["3세대 …"]
```

## 배스를 넘어서는 성장 곡선: 신규 유통 경로에 대한 추세 외삽 {#sec-growth-curves}

배스 모형은 **성장 곡선(growth curves)**이라는 더 큰 패밀리의 한 구성원이며, 과제가 수용을 설명하는 것이 아니라 *초기의 포화되는 시계열을 미래로 투영*하는 것일 때마다 이 패밀리가 중요해진다. 신제품의 누적 매출, 기술의 설치 기반, 그리고 @kaiser2026chatgpt 가 보여주듯 새로운 마케팅 *채널*의 전환율은 모두 S자를 그린다. 즉, 출시 시점에는 거의 평평하다가 중간에 가파르게 상승하고 유효 천장(addressable ceiling)에 도달하면서 고원(plateau)을 형성한다. 예측의 어려움은 초기 데이터가 S자의 하단만을 보여주며, 데이터가 아니라 분석가가 추세에 부과하는 함수 형태가 곡선의 향방을 결정한다는 데 있다. 카이저와 슐츠(Kaiser and Schulze)는 네 가지 추세 명세 하에서 오가닉 LLM 추천(referral) 성과를 투영하고 그 선택이 "예측에 실질적인 영향을 미친다"고 보고함으로써 이 점을 구체적으로 보여준다. 이 네 가지 명세는 합리적인 답변의 범위를 포괄하므로 정확하게 서술할 가치가 있다.

두 가지 **선형(linear)** 형태는 성장 곡선들이 유용성을 입증하기 위한 귀무 기준이다. 단순 선형 추세와 그 *중심화(centered)* 변형인
$$
y_t = \beta_0 + \beta_1 t
\qquad\text{및}\qquad
y_t = \tilde\beta_0 + \beta_1 (t - \bar t)
$$ {#eq-04-growth-linear}
는 동일한 직선을 적합한다. 중심화는 절편의 의미만을 변경하고($t=0$에서의 외삽값에서 표본 중간점의 수준으로) 절편과 기울기 사이의 상관관계를 제거하여, 아래의 비선형 적합에 필요한 초기값을 안정화할 뿐이다. 두 형태가 공유하는 결함은 포화되는 수량에 치명적이다. 직선에는 상한선(천장)이 없다. 초기 채널의 데이터를 지나 1년을 외삽하면 선형 전환율은 모든 타당한 경계를 지나치고, 점유율은 100%를 초과하여 증가한다. 중심화는 이를 전혀 해결하지 못한다. 그것은 조절 도구일 뿐 포화 모형이 아니다.

**로지스틱(logistic, 시그모이드)** 곡선은 대칭적인 포화 대안이다. 이는 자기촉매 법칙 $\dot y = \tfrac{k}{L}\,y\,(L - y)$—달성된 수준과 남아 있는 여유 공간 모두에 비례하는 성장—의 해로, 다음을 제공한다.
$$
y_t = \frac{L}{1 + \exp\!\big(-k\,(t - t_0)\big)},
$$ {#eq-04-growth-logistic}
여기서 $L$은 **확정 상한(hard upper limit)**(사전적으로 부과되거나 추정되는 천장), $k$는 성장률, $t_0$는 $y = L/2$가 되는 중간점이다. 변곡점이 정확히 절반 지점에 위치하므로, 로지스틱은 상승과 완만화가 거울상을 이룬다. **곰페르츠(Gompertz)** 곡선은 이러한 대칭성을 완화한다. 이는 $\dot y = c\,y\,\ln(a/y)$—*로그* 여유 공간에 비례하는 성장—를 풀기 때문에 제동이 더 늦게 걸리고 점근선에 도달하는 속도가 이륙 속도보다 느리다.
$$
y_t = a\,\exp\!\big(-b\,\exp(-c\,t)\big),
$$ {#eq-04-growth-gompertz}
여기서 $a$는 점근선이며, 변곡점은 $y = a/e \approx 0.368\,a$인 $t = (\ln b)/c$로 로지스틱의 절반 지점보다 아래에 위치한다. 이것이 **비대칭 S자 곡선(asymmetric S-curve)**의 특징이다 [@gompertz1825nature]. 빠르게 성숙한 후 천장을 향해 느리게 기어가는 채널은 곰페르츠 형태를 띠고, 균등하게 가속 및 감속하는 채널은 로지스틱 형태를 띤다. 데이터는 고원이 가시화되기 전까지는 어느 쪽인지 거의 알려주지 않으며, 이것이 문제의 핵심이다. 변곡점 이전에는 배스 모형(@eq-bass-cumulative)에서 $m$과 $q$가 상충하듯 시장 잠재력과 성장률이 상충하므로, 경쟁 모형들은 관찰된 상승세를 거의 동등하게 잘 적합하면서도 천장에 대해서는 크게 불일치한다. 따라서 초기 투영의 정직한 결과물은 단일 선이 아니라 함수 형태들의 **포락선(envelope)**이다.

**추정**은 선형 형태의 경우 보통최소제곱법을, 곡선의 경우 비선형 최소제곱법을 사용한다. 누적 배스 모형에 사용된 것과 동일한 `nls` 체계를 사용하며 점근선과 성장률에 명시적인 초기값을 부여한다(또는 R의 자체 시작 모형인 `SSlogis` 및 `SSgompertz`에 의해 제공됨). @fig-growth-curves 는 성숙해가는 채널의 시뮬레이션된 1년 데이터에 네 가지 모형을 모두 적합하고 각각을 데이터 이후 1년까지 투영한다.

```{r growth-curves, message=FALSE, warning=FALSE}
#| label: fig-growth-curves
#| fig-cap: "성숙해가는 채널의 12개월 월별 전환율(점)에 적합된 네 가지 추세 명세와, 데이터 종료 시점(점선 수직선) 이후 12개월 동안 투영된 결과. 파선 수평선은 실제 3% 천장이다. 표본 내에서 적합선들은 거의 일치하지만, 표본 외에서는 선형 추세가 타당한 천장을 넘어 상승하는 반면 로지스틱 및 곰페르츠 곡선은 서로 다른 수준에서 포화된다. 이는 변곡점 이전 시계열의 약한 식별이 가시화된 것이다."
set.seed(2024)

# 새로운 채널의 12개월간 월별 전환율 데이터: 노이즈가 포함된 로지스틱 경로를 따라
# 실제 천장 3%에 접근함.
months  <- 1:12
L_true  <- 0.030; k_true <- 0.55; t0_true <- 7
cr_true <- L_true / (1 + exp(-k_true * (months - t0_true)))
cr_obs  <- pmax(cr_true + rnorm(12, 0, 0.0012), 1e-4)
d <- data.frame(t = months, cr = cr_obs)

ctrl <- nls.control(maxiter = 200, warnOnly = TRUE)   # 중단 대신 적합 결과 반환
fit_lin <- lm(cr ~ t, data = d)
fit_cen <- lm(cr ~ I(t - mean(t)), data = d)          # 동일한 적합, 중심화된 추세
fit_log <- nls(cr ~ L / (1 + exp(-k * (t - t0))),
               start = list(L = 0.03, k = 0.4, t0 = 7), data = d, control = ctrl)
fit_gom <- nls(cr ~ a * exp(-b * exp(-c * t)),
               start = list(a = 0.03, b = 5, c = 0.4), data = d, control = ctrl)

newt <- data.frame(t = 1:24)
pr <- sapply(list(Linear = fit_lin, Logistic = fit_log, Gompertz = fit_gom),
             function(m) predict(m, newdata = newt))

matplot(newt$t, pr, type = "l", lwd = 2, lty = 1,
        col = c("firebrick", "steelblue", "darkgreen"),
        xlab = "출시 후 경과 월수", ylab = "월별 전환율",
        ylim = range(0, pr, cr_obs))
points(d$t, d$cr, pch = 19)
abline(v = 12, lty = 3, col = "grey50")
abline(h = L_true, lty = 2, col = "grey60")
legend("topleft", bty = "n", lwd = 2,
       col = c("firebrick", "steelblue", "darkgreen", "black", "grey60"),
       lty = c(1, 1, 1, NA, 2), pch = c(NA, NA, NA, 19, NA),
       legend = c("선형", "로지스틱", "곰페르츠", "관측치", "실제 천장"))

cat(sprintf("24개월 차 투영 전환율 — 선형 %.3f, 로지스틱 %.3f, 곰페르츠 %.3f\n",
            pr[24, "Linear"], pr[24, "Logistic"], pr[24, "Gompertz"]))
cat(sprintf("중심화 선형 모형은 선형 적합을 정확히 재현함: %s\n",
            isTRUE(all.equal(unname(fitted(fit_lin)), unname(fitted(fit_cen))))))
```

적합선들은 12개월의 관측 기간 동안 거의 구별할 수 없지만 일단 외삽되면 격렬하게 갈라진다. 선형 투영은 실제 천장을 뚫고 상승하는 반면 두 S자 곡선은 서로 다른 점근선을 향해 완만해진다. 이 확산 폭이야말로 단일 적합선이 숨기고 있는 예측 불확실성이며, 이것이 바로 초기 포화 시계열에 대해 곡선 패밀리를 적합하고 각 모형이 일치하는 지점과 갈라지는 지점을 보고하는 것이 규율 있는 접근법인 이유다.

::: {.callout-note}

## 추세 외삽의 규율

포화되는 수량에는 포화 모형이 필요하다. 비율, 점유율, 보급률 수치를 결코 선형으로 외삽해서는 안 된다. 선형 형태는 천장이 없으며 충분한 지평이 주어지면 항상 불가능한 값을 예측한다. 적어도 하나의 대칭 곡선(로지스틱)과 하나의 비대칭 곡선(곰페르츠)을 적합하고, 이들의 투영된 점근선 사이의 격차를 정직한 예측 구간으로 취급하며, 시계열이 변곡점을 보이기 전에 이루어진 점 예측은 불신해야 한다. 변곡점 이전 구간은 배스 모형에서와 마찬가지로 천장과 성장률이 데이터에 의해 약하게만 분리되는 구간이다.

:::

이 곡선들은 @sec-innovation-theory 배스 모형의 축약형(reduced-form) 사촌들이다. 배스가 S자를 해석 가능한 혁신율과 모방율(@eq-04-bass-hazard)로 분해하는 반면, 로지스틱과 곰페르츠는 형태를 직접 적합하므로 누적 수준만 관찰되고 수용자 수준의 설명이 필요 없을 때 실용적인 선택이 된다. @kaiser2026chatgpt 는 바로 이 장치를 제품이 아닌 마케팅 *채널*에 적용하여 LLM 추천이 기존 채널로 얼마나 빨리 수렴하는지 투영하고, 희소 데이터에 대한 추론의 정직성을 유지하기 위해 이를 @sec-quasibinomial 의 과포산 비율 모형과 결합한다. 확산 논리는 제품의 수용뿐만 아니라 그 제품이 유통되는 마케팅 인프라의 성숙도 쉽게 설명해 준다.

## 혁신의 측정 {#sec-innovation-measure}

혁신에는 자연적인 단위가 없으므로 혁신에 대한 모든 실증적 주장은 구성된 측정치에 의존하며, 그 주장의 신뢰성은 측정치의 구성 개념 타당성(construct validity)만큼만 견고하다. 세 가지 계열이 지배적이다. **투입(Input)** 측정치(R&D 지출)는 노력은 포착하지만 성과는 포착하지 못하며 기업 간에 일관되지 않게 보고된다. 신제품 출시 기반의 **산출(Output)** 측정치—제품 출시 분석과 같은 상업용 데이터베이스에서 추출 [@wies2023innovation]—는 상업화된 혁신을 포착하지만 그에 선행하는 상류(upstream) 발명을 놓친다. **특허 기반(Patent-based)** 측정치는 투입과 시장 성과의 중간에 위치하며, 특허는 날짜가 기록되고 분류되며 양수인과 연결되고 인용을 통해 서로 연결되어 있기 때문에 이 분야의 기본 표준이 되었다.

### 특허 건수와 절단 문제

@chang2021board 로 대표되는 표준적 파이프라인은 등록 특허 기록(역사적으로 미국 특허상표청 등록을 포괄하는 NBER 특허 데이터베이스)을 가져와 기업의 연간 혁신을 두 가지 수량으로 대리한다. 즉, 기업이 해당 연도에 출원하여 궁극적으로 등록받은 특허의 **건수(count)**와 그 특허들이 이후에 받는 **인용(citations)**이다. 두 가지 측정 결정이 핵심적인 역할을 한다. 첫째, 특허는 등록 연도가 아닌 *출원* 연도를 기준으로 날짜가 지정되는데, 출원일이 발명 활동의 순간에 더 가깝기 때문이다. 둘째, 특허 분포의 두터운 우측 꼬리(heavy right tail)를 통제하기 위해 두 측정치 모두에 로그를 취한다.

추정치가 해석 가능하려면 두 가지 절단 편향(truncation bias)을 수정해야 한다. **출원-등록 시차(application–grant lag)**는 최근 출원 연도를 절단하므로(표본 후반부에 출원된 특허는 아직 등록되지 않음), 표본은 일반적으로 데이터 마감 시점 몇 년 전에서 종료된다. **인용 축적 시차(citation-accumulation lag)**는 최근 특허의 전방 인용을 절단하므로(인용될 시간이 부족함), 인용 시점의 체계적 요소를 제거하는 기술분류별-연도별 고정효과로 이를 처리한다. 이는 단순한 표면적 조정이 아니다. 이러한 조정이 없으면 모든 표본의 끝부분에서 혁신이 하락하는 허위 추세가 나타나게 된다.

### 후방 인용: 참신성

특허는 *선행 기술(prior art)*을 인용한다. 특허가 행하는 **후방(backward)** 인용—그 특허가 기반으로 하는 선행 특허들—은 기존 지식을 얼마나 많이 재조합하는지를 나타내며, 따라서 그 참신성(novelty)의 역수를 나타낸다.

> 인용 성향은 특허당 공공 연구에 대한 인용을 제외한 후방 인용의 평균 건수로 정의되며, 기업의 전반적인 인용 수준을 반영한다 [@roach2013lens, p. 512].

@chandy2006invention 은 특허 수준에서 동일한 논리를 사용한다. 참신성은 특허가 행하는 후방 인용 건수로 측정되며, 후방 인용이 *많을수록* 참신성이 *낮음*을 의미한다. 기존 특허에 크게 의존하는 아이디어는 구조상 이전의 것에서 덜 벗어난다는 논리다. 후방 인용 건수는 출원 시점에 즉시 확인할 수 있으므로, 다음에 논의할 전방 인용과 달리 *사전적(ex ante)* 측정치로서 매력적이다.

### 전방 인용: 중요도

특허가 받는 **전방(forward)** 인용—해당 특허를 인용하는 후속 특허들—은 하류(downstream) 영향력을 나타내며, 문헌에서는 이를 단순한 양이 아니라 발명의 *중요도(importance)* 또는 *품질(quality)*을 나타내는 가장 좋은 대리 변수로 취급한다. @tellis2009radical 과 @cao2023innovation 은 모두 바로 이러한 근거에서 특허에 전방 인용 가중치를 부여하며, @ahuja2001entrepreneurship 은 출원 연도 내 인용 가중치 기준 상위 1%의 특허를 **획기적(breakthrough)** 발명으로 조작화한다. 이 측정치의 외적 타당성은 @trajtenberg1990penny 에 의해 뒷받침된다. 그는 CT 스캐너 특허가 더 많은 인용을 받을수록 기술의 실현된 개선 잉여와의 상관관계가 더 높아짐을 보여주었는데, 이는 인용 건수와 독립적인 후생 측정치 사이의 드문 직접적 연결이다 [@lampe2016patent]. @chandy2006invention 은 아이디어의 *중요도*를 특허의 총 전방 인용 건수로 요약한다.

전방 인용은 잘 알려진 장점과 뚜렷한 한계를 가지고 있으며, 이를 다음 표에 정리하였다.

| 속성 | 전방 인용 | 후방 인용 |
|---|---|---|
| 측정 대상 구성개념 | 중요도 / 품질 / 영향력 | 참신성 (역수) |
| 시점 | *사후적* (등록 후 축적) | *사전적* (출원 시점에 확정) |
| 기업의 조작 가능성 | 낮음—심사관이 선행 기술을 검증; 과도한 인용은 자체 권리 범위를 좁힘 | 높음—출원인이 인용 대상을 통제 |
| 주요 편향 | 우측 절단: 오래된 특허일수록 더 많은 인용 축적 | 시간 민감도 낮음 |
| 표준 해결책 | 긴 윈도우 (≈17년 이상) 또는 기술분류-연도 고정효과 | — |

: 혁신 측정치로서의 특허 전방 인용과 후방 인용 비교 {#tbl-citations}

@tbl-citations 에서 보듯, 전방 인용 측정치에 대한 주된 위협은 **시간적(temporal)** 요인이다. 인용은 시간에 따라 축적되기 때문에 오래된 특허가 기계적으로 더 중요해 보인다. 표준적인 해결책은 축적 차이로 인한 편향이 미미해질 만큼 충분히 긴 인용 윈도우(약 17년 이상)를 두고, 앞에서 언급한 분류-연도 고정효과로 보완하는 것이다. 이 측정치의 *사후적(ex post)* 성격은 여전히 실질적인 한계로 남는다. 전방 인용은 발명가나 투자자가 특허 출원 *당시*에 인식할 수 있었던 중요도를 복원할 수 없는데, 이는 미래지향적 가치평가에서 요구하는 수량 그 자체이기 때문이다. @galasso2011ceo 는 이 측정 체계를 활용하여 경영자의 위험 노출이 혁신의 양과 인용 가중 품질을 어떻게 형성하는지 연구한다.

### 임베딩을 통한 창의성 측정 {#sec-innovation-creativity-embeddings}

특허 측정치는 *기업* 발명을 포착하지만, 레시피, 플레이리스트, 그래픽 디자인 템플릿, 패션 스타일 등 소비자의 창의성은 대부분 특허나 인용 흔적을 남기지 않는다. 표현 학습(Representation learning)이 이 공백을 메운다. @sozuer2026recipe 는 **재료 임베딩(ingredient embedding)**을 학습한다. 57,000개 이상의 레시피에서 함께 등장하는 양상을 통해 각 재료의 벡터를 추론하는데, 이는 @sec-bundle-rec 의 제품 임베딩과 동일한 표현 학습 아이디어를 요리의 구성 요소에 적용한 것이다. 그리고 그 기하학적 구조로부터 레시피의 두 가지 속성, 즉 **적합성(fit)**(재료들이 얼마나 조화롭게 어우러지는가)과 **참신성(novelty)**(해당 범주에서 재료들이 얼마나 이례적인가)을 도출한다. 이 측정치는 전문 시식가나 인용 그래프 없이도, 앞서 다룬 후방 인용이 재조합된 선행 기술로부터 특허의 참신성을 복원하는 것과 똑같이 재조합의 통계로부터 창의성을 복원해낸다.

그 결과는 창의성이 일률적으로 보상받는다는 통념을 복잡하게 만드는 발견으로 이어진다. 높은 재료 적합성은 시도와 평점 *모두*를 높이지만, **고유한(unique)** 재료는 시도를 *줄이는* 동시에 실제로 시도한 사람들 사이에서는 평점을 *높인다*. 즉, 참신성은 수용 비용과 품질 프리미엄을 동시에 수반한다. 따라서 승리하는 레시피는 가장 참신한 레시피가 아니라 가장 **균형 잡힌(balanced)** 레시피, 즉 부분적으로는 참신하되 전체적으로는 조화로운 레시피다. 이는 소셜 콘텐츠에서의 비전형성과 참여도 결과(@sec-effectiveness-drivers)의 혁신 측면 메아리다. 즉, 독특함은 익숙한 배경 위에서 식별 가능성을 유지할 때만 가치를 발휘한다. 그리고 이는 임베딩을 기술적 측정 도구에서 설계 도구로 전환시킨다. 저자들은 레시피를 균형 잡힌 창의성 개척선(frontier)으로 이동시키기 위해 재료를 추가, 제거 또는 교체하도록 제안하는 생성기를 구축한다.

## 신제품 개발 {#sec-npd}

확산 곡선과 특허 건수는 혁신을 외부에서 기술한다. 기업 내부에서 혁신은 **신제품 개발(new-product-development, NPD)** 프로세스에 의해 생산되며, 팀 구성, 보유 정보, 의사결정 방식 등의 설계는 결과물인 제품이 생존할 만큼 혁신적인지를 결정한다. 반복되는 발견은 NPD 성과가 **조건부적(contingent)**이라는 점이다. 역량과 팀 구조는 추상적인 차원이 아니라 정보 및 경쟁 환경이라는 조건하에서 가치를 지닌다.

### 역량, 팀, 그리고 정보 환경

@moorman1999contingency 는 NPD 역량에 대한 상황 적합적 관점을 제시한다. 그들은 기술적 및 마케팅 역량이 평균적으로 성과를 높이는지 묻는 대신 *언제* 그러한지 묻는다. 외부 환경의 정보적 내용은 기업이 역량을 전개하는 방식을 조절하여 제품 개발의 규모와 속도 모두에 영향을 미친다. 이 설명에 따르면 역량의 가치는 단순한 존재 여부가 아니라 환경적 단서에 맞춘 적응적 전개에 있으며, 이는 NPD 문헌 전반에서 반복되는 주제다.

팀 구성은 또 다른 지렛대다. @sethi2001cross 는 교차기능(cross-functional) NPD 팀을 연구하고 신제품 실패의 주된 원인을 유의미한 독창적 혜택 제공으로 정의되는 *혁신성의 결여*에서 찾는다. 혁신성은 강력한 상위 팀 정체성, 위험 감수 장려, 고객 영향력, 적극적인 최고경영진 모니터링이 있을 때 높아지지만, 높은 사회적 응집력이 있을 때는 *하락*한다. 응집력 높은 팀은 참신한 대안을 만들어내는 이견을 억압하기 때문이다. 주효과만큼이나 상호작용도 중요하다. 상위 정체성의 이점은 위험 감수 장려에 의해 증폭되고 사회적 응집력에 의해 감쇠되는 반면, 기능적 다양성 자체는 혁신성을 변화시키지 않는다. 위험 감수 장려에 대한 강조는 평가에 대한 기대가 창의적 산출물을 낮춘다는 창의성 문헌의 확고한 발견[@amabile1990]과 일치한다. 즉, 평가받을 것을 예상하는 팀은 안전하고 관습적인 선택지로 후퇴하며, 이것이 바로 혁신성을 저해하는 참신성 억압이다. @slotegraaf2011product 는 시간적 차원을 추가하여, 팀 **안정성(stability)**과 의사결정의 포괄성 사이의 관계가 *곡선형(curvilinear)*임을 보여준다. 즉, 안정성이 너무 낮으면 지식이 파편화되고 너무 높으면 안주하게 된다. 그리고 의사결정의 포괄성은 특히 상위 범위에서 신제품 우위를 향상시킨다.

이 문헌 전반에는 구조적인 주의사항이 흐른다. @grewal2013environments 는 시장 지향성이 환경과 상호작용하는 방식에 대한 종종 엇갈리는 발견들이 **관찰되지 않은 이질성(unobserved heterogeneity)**을 반영할 수 있음을 보여준다. 유한혼합(잠재계층) 회귀모형을 추정하면 효과 부호가 서로 다른 여러 체계(regimes)가 드러나며, 결합(pooled) 추정치는 집계 편향을 겪게 된다. 이 방법론적 교훈은 일반화된다. 기업들의 혁신 반응에 존재하는 잠재적 이질성은 유의하지 않거나 불안정한 평균 효과로 위장될 수 있으며, 비집계(disaggregated) 추정이 그 해결책이다.

### 유통 경로, 공동 창조, 그리고 예측

NPD는 공장 문앞에서 끝나지 않는다. @luo2007new 는 **유통 경로 수용(channel acceptance)**의 제약 하에서 신제품 개발을 검토하며, 소매업체가 취급하지 않는 제품은 소비자의 매력도와 무관하게 확산될 수 없음을 인식한다. @ho2020using 은 완전한 교체보다는 구매 후 개선을 위해 설계된 제품인 **지속적 개선 제품(continuous-improvement products, CIP)**을 연구하고, *개발 진행 상황* 정보를 공유하는 것이 현재 버전에 대한 수용을 높이며, 이는 지속적인 개선에 대한 개발자의 헌신에 대한 소비자 지각에 의해 매개되고 제품 친숙도에 의해 조절됨을 보여준다. 즉, 정보 공개는 그 자체로 하나의 마케팅 수단이다.

수요 감지(demand-sensing) 측면에서 @kim2016brand 는 소비자 공동 창조에 대한 정적인 시각에 도전한다. 그들의 **브랜드 임베디드 상호작용(brand-embedded interaction)** 개념—소비자 자신의 니즈와 브랜드의 지향점을 모두 충족하는 아이디어로 소비자를 유도하는 역동적이고 개인화된 참여—은 두 차례의 트위터 기반 준현장 실험에서 수동적 모집보다 더 *건설적인* NPD 아이디어를 산출한다. 즉, 공동 창조의 품질은 기업이 상호작용을 어떻게 구조화하는가에 내생적이다.

출시 *전* 내구재를 예측하는 것은 외삽할 판매 이력이 없기 때문에 가장 어려운 수요 감지 문제다. @harz2021 은 내구재의 출시 전 매출 예측을 위해 **가상현실(virtual reality, VR)**을 도입하며, VR의 *시각화* 역량(시뮬레이션 범위, 현실 유사성, 몰입감)과 *자동 추적* 역량(상호작용성)이 참가자의 정보 탐색, 진술 선호, 구매 행동 간의 행동적 일관성을 유도한다고 주장한다. 예측의 뼈대는 **거시 흐름 모형(macro-flow model)**(@fig-macro-flow)으로, 일련의 행동 상태(인지, 선호, 구매), 그 사이의 흐름, 그리고 그러한 흐름의 결정 요인을 명시하여 시간에 따른 신제품 매출을 투영한다 [@urban1990]. @harz2021 은 이 모형을 VR에서 도출된 가상 구매 및 제3자 인지 투입물로 확장하여, 광고 효과를 조정한 후 집계 및 개별 수준 모두에서 정확도가 향상됨을 확인하였으며, 이때 *현존감(presence)*과 *생생함(vividness)*이 작동하는 심리적 기제임을 밝혔다.

```{mermaid}
%%| label: fig-macro-flow
%%| fig-cap: "출시 전 예측의 기반이 되는 거시 흐름 모형: 소비자는 행동 상태를 거쳐 이동하며, 모형은 각 전이의 결정 요인을 추정한다. 가상현실 시뮬레이션은 출시 전 흐름 투입물을 제공한다 [@urban1990; @harz2021]."
flowchart LR
    A["인지"] -->|"정보 탐색"| K["지식 습득 /<br/>선호 형성"]
    K -->|"의도"| I["구매 의도"]
    I -->|"시험 / 가상 구매"| P["구매"]
    P -->|"만족"| R["재구매 / 구전"]
    R -.->|"감염"| A
```

### 지배구조와 조직 구조

혁신은 기업의 최고위층에서 관리된다. @srinivasan2018corporate 는 **이사회 연계 중심성(board interlock centrality)**—기업의 이사들이 다른 이사회와 얼마나 연결되어 있는지—을 연구하고, 이것이 시장 정보를 기업 내부로 전달함으로써 점진적 신제품 출시를 늘린다는 점을 발견했다. 이 효과는 이사회 내 내부 및 마케팅 리더십이 있고 마케팅 배경의 CEO가 있을 때 강화되며, 뚜렷한 동종 업계 외부 리더십 하에서는 약화된다. @you2020 은 상위계층이론(upper-echelons logic)을 더 발전시켜 CEO와 CMO의 특성—성격, 인구통계학적 특성, 경험, 가치관—이 혁신과 그것이 창출하는 주식 수익률 모두를 형성함을 보여준다. 전략의 초기 단계에서 @molner2018 은 관리자의 **시장 범위 설정 사고방식(market-scoping mindset)**이 혁신이 도달하는 시장을 규정함을 보여준다. 즉, 모호성 *회피*는 관리자를 상업화 실패를 초래하는 하류(최종 사용자) 지향으로 이끄는 반면, 모호성 *수용*은 실행 가능한 시장 공간을 발견하는 상류 지향을 촉진한다.

## 혁신의 조직적 결정 요인

프로젝트와 이사회를 넘어, 어떠한 *조직적* 배치가 기업의 혁신 역량 축적량—여러 저자들이 미래 혁신을 추진하는 축적된 발명, 아이디어, 발견으로 정의하는 **혁신 기반(innovation base)**—을 확장하거나 잠식하는가 하는 문제가 있다.

### 기업 인수와 혁신 기반

기업 인수가 혁신에 도움이 되는지 해가 되는지에 대한 증거는 실로 엇갈리며, 그 해결책은 조건부적이다. @hitt1991 은 *부정적인* 평균 효과를 기록한다. 즉, 통합 과정에서 경영진의 주의와 자본이 흡수됨에 따라 인수 활동은 특허 건수를 포함한 R&D 투입과 산출을 감소시킨다. 17년에 걸쳐 5개 산업의 352개 기업을 분석한 @mishra2013building 은 이를 한정한다. 인수를 수행하는 기업은 그렇지 않은 기업보다 *더* 탄탄한 혁신 기반을 구축하지만, 그 혜택은 인수의 **유형**—수직적(공급망 단계 간) 대 수평적(동일 단계, 유사 공급망)—에 따라 달라지며, 결정적으로 인수 기업의 **지식의 폭(breadth of knowledge)**에 달려 있어 지식의 폭이 어느 인수 유형이 실제로 기반을 풍부하게 만드는지를 결정한다. @king2008performance 는 **자원 상호작용**을 강조하여 둘을 조화시킨다. 즉, 인수는 대상 기업과 인수 기업의 자원이 *상호보완적(complementary)*일 때만 성과를 높인다. 마케팅-기술 상호보완성(강력한 마케팅의 인수 기업, 강력한 기술의 대상 기업)은 가치를 창출하는 반면, 기술-기술 중복은 대체적이어서 가치를 파괴할 수 있다. 따라서 문헌의 겉보기 모순은 조절 구조로 해소된다. 즉, 거래마다 상호보완성이 다를 때 평균 효과는 유용한 정보를 주지 못한다.

### 기업 경계: 프랜차이즈화와 외부 지식

기업은 또한 경계를 재구성함으로써 혁신 역량을 재편한다. @mallapragada2017innovativeness 는 38개 미국 레스토랑 체인의 패널 데이터(1992~2005)와 비선형 외견상 무관 회귀(SUR) 모형을 사용하여 이러한 지렛대로서 **프랜차이즈화(franchising)**를 연구한다. 그들은 프랜차이즈화 강조와 *제품* 혁신성 사이에 양의 관계가 있음을 발견했는데, 이는 재무 레버리지가 높을 때 강화되고 여유 자원(slack resources)이 많을 때 약화되며, *공정* 혁신성에 대해서는 유사하지만 뚜렷하게 다르게 조절되는 패턴을 보인다. 이 증거에 따르면 프랜차이즈화는 혁신 성과를 형성하는 데 있어 제휴 및 합작투자의 조건부 대체재다.

지식은 덜 공식적인 경로를 통해서도 기업에 유입된다. @baruffaldi2024like 는 기업이 후원과 학술적 기여 모두를 통해 적극적으로 참여할 때 **학술 학회(scientific conferences)**에서 학습함을 보여준다. 참석 비용을 변화시키되 다른 경로를 통해서는 혁신에 영향을 미치지 않을 것으로 타당하게 여겨지는 직항 노선을 학회 참석의 도구변수(instrumental variable)로 사용하여, 그들은 다른 과학자들과의 동반 참석이 외부 지식의 활용 가능성과 미래 협력 가능성을 높이며, 학습은 저명한 기업과 과학자 쪽으로 편향되어 있음을 발견한다. 이 도구변수야말로 학습 주장을 단순한 상관관계가 아닌 *인과적(causal)* 관계로 만드는 핵심이다. 즉, 학회에 더 많이 참석하는 기업은 그렇지 않은 기업과 관찰되지 않는 방식으로 다르며, 직항 노선이 이 혼란 요인을 차단한다.

### 지배력, 급진성, 그리고 경쟁-혁신 곡선

누가 *급진적(radical)* 혁신을 생산하고, 누가 그로부터 이익을 얻는가? @sorescu2003sources 는 **지배적(dominant)** 기업이 비지배적 기업보다 급진적 혁신을 *더 적게* 도입하며, 급진적 혁신에 대한 재무적 보상은 기업마다 크게 다르고 자원 기반에 묶여 있으며, 마케팅 및 기술 지원이 더 깊고 제품 포트폴리오가 더 넓은 기업이 생산된 급진적 혁신에서 더 많은 가치를 추출한다는 점을 발견했다. 경쟁과 혁신 사이의 관계 자체도 비단조적이다. @aghion2005 는 **역U자형(inverted-U)** 관계를 정립하는데, 혁신은 중간 수준의 제품 시장 경쟁에서 가장 높게 나타난다. 경쟁이 너무 적으면 혁신의 유인이 사라지고, 경쟁이 너무 치열하면 혁신을 보상하는 지대(rents)가 사라지기 때문이다.

지배적 혁신자와 신규 진입 혁신자 사이의 대비는 기업이 상장된 *이후* 혁신에 일어나는 일에 의해 더욱 뚜렷해진다. @Wies_2015 는 기업공개(IPO) 이후 기업들이 혁신의 *수준*을 높이지만(더 많이 혁신함), 공개 시장의 규율이 포트폴리오를 점진적인 안전성 쪽으로 기울게 만듦에 따라 획기적 혁신이 줄어들며 혁신이 *덜 위험*해진다는 점을 보여준다. IPO 이후 급진성으로부터의 후퇴는 이 장의 조직적 측면과 재무적 측면을 연결하는 실증적 경첩이다.

## 혁신과 기업 가치 {#sec-innovation-value}

혁신은 궁극적으로 무형자산이며 자본시장은 이에 가격을 매긴다. @sec-marketing-finance 에서 온전히 발전되는 마케팅-재무 문헌은 투자자들이 혁신 활동을 어떻게 평가하는지 질문하며, 설문 척도 대신 사건 연구 및 자산 가격 결정 체계로 이 질문을 다룬다.

### 시장이 신제품 활동의 가격을 매기는 방식

@srinivasan2009a 는 제품 혁신, 마케팅 투자, 주식 수익률 사이의 기초적인 실증적 연결고리를 제공한다. 그들의 주요 결과 수치는 매우 인상적이며 정확히 서술할 가치가 있다. 투자자들은 사소한 업데이트보다 **개척적(pioneering)** 혁신에 훨씬 더 호의적으로 반응하며—약 *7배* 더 큼—, 개척적 혁신을 뒷받침하는 광고 지원은 수익률을 움직이는 데 약 *9배* 더 효과적이다. 지각된 제품 품질은 수익률을 높이는 반면, 가격 프로모션은 수익률을 *낮추는데*, 이는 프로모션이 취약한 기저 수요를 알리는 신호로 작용하기 때문으로 볼 수 있다. 개척적 혁신과 점진적 혁신 사이의 비대칭성은 @sorescu2003sources 의 급진적 대 점진적 구분에 대한 재무적 대응물이다.

혁신이 매출에 미치는 영향 자체도 브랜드 자산에 의해 조절된다. @slotegraaf2008 은 제품 출시의 영구적 및 누적 매출 효과가 브랜드 자산이 높고 출시 빈도가 잦은 브랜드일수록 더 큰 반면, 자산이 낮은 브랜드는 개별 출시 하나하나로부터 *더 많은* 혜택을 얻는다는 점을 보여준다. 즉, 브랜드 축적량(stock)과 제품 유량(flow) 사이의 대체 관계가 존재한다. 협업 시점 또한 시장을 움직인다. @wu2015sleeping 은 12년에 걸친 **수평적 협업**(NPD를 위한 경쟁사와의 파트너십) 발표 831건을 분석하여, 시장이 *개시* 단계의 협업에는 *긍정적*으로 반응하지만 개발 및 상업화 단계에서는 *부정적*으로 반응하며, 신제품의 혁신성과 파트너의 상대적 강점이 비대칭적 조절을 제공한다는 점을 발견했다.

### IPO에서의 혁신 신호

혁신은 정보가 가장 희소한 시점, 즉 외부 투자자가 기업의 품질에 대해 가장 알지 못하는 IPO 시점에 정확히 유익한 정보를 제공한다. @cao2022express 는 기업이 IPO 시점에 **혁신 잠재력(innovation potential)**을 신뢰할 수 있는 품질 신호로 활용함을 보여준다. 혁신 잠재력은 IPO의 초기 가치 및 첫날 수익률과 양의 상관관계를 보이고 내부자 주식 매도 규모와는 음의 상관관계를 보인다. 구성 요소들은 신호하는 바가 다르다. 특허는 내부자 매도에 가장 큰 영향을 미치는 반면 사전 발표는 첫날 수익률을 가장 크게 움직이는데, 이는 신뢰성이 가장 중요한 곳에서 비용이 더 많이 들고 위조하기 어려운 신호(등록 특허)가 가장 큰 무게를 지닌다는 신호 이론 논리와 일치한다.

### IPO 이후 혁신의 지속

@Wies_2015 에 의해 기록된 IPO 이후 혁신 감소는 무엇이 이를 저지할 수 있는가라는 질문을 낳는다. @wu2024innovation 은 1,000개 이상의 상장 기업 특허 데이터를 분석하여 IPO 이후 혁신을 유지하는 데 있어 **AI 분석(AI analytics)**의 역할을 검토한다. IPO 이후 AI 분석 역량을 획득한 기업은 혁신 품질의 감소 폭이 *더 작으며*, 이 효과는 특히 머신러닝 역량에 집중된다. 그 메커니즘은 **재조합(recombination)**이다. 지속적인 혁신은 기존 기술을 새로운 기술로 재조합하는 능력—정확히 @sec-innovation-measure 의 후방 인용 논리—에 의해 주도되며, AI 분석은 이러한 재조합을 지원한다. 이는 IPO 이후 혁신에 대한 세 가지 고전적 장벽 중 두 가지인 단기 재무 압박과 공시 요건(공시 혜택은 제품 주기가 긴 기업에서 가장 큼)을 완화하는 반면, 경영진 유인 문제에 대해서는 거의 기여하지 못한다. 더 넓은 교훈은 *기술* 그 자체가 혁신 생산의 투입물이며, 기업과 투자자가 이에 투자함으로써 예측 가능한 IPO 이후 혁신 침체를 부분적으로 상쇄할 수 있다는 점이다.

## 핵심 요점

- 확산은 혁신 예측의 공식적인 뼈대다. **배스 모형**(@eq-04-bass-hazard, @eq-bass-cumulative)은 수용을 혁신($p$)과 모방($q$)으로 분해한다. 그 모수들은 매출 정점 이전에는 약하게 식별되며, 기존 기술의 쇠퇴를 포화가 아닌 대체가 주도할 때는 세대 확장 모형[@Chandrasekaran_2020]이 필요하다.
- 특허 **인용**은 이 분야의 기본 혁신 측정치다. 후방 인용은 참신성의 (역)대리 변수이며 *사전적*으로 사용 가능한 반면, 전방 인용은 중요도를 대리하지만 *사후적*으로 축적되므로 절단 수정이 필요하다(@tbl-citations).
- NPD 성과는 정보 환경[@moorman1999contingency], 팀 구조[@sethi2001cross; @slotegraaf2011product], 잠재적 기업 이질성[@grewal2013environments]에 **조건부적**이므로 평균 효과는 오해를 불러일으킬 수 있다.
- 인수는 자원 **상호보완성** 하에서만 혁신에 도움이 되며[@king2008performance; @mishra2013building], 이는 그렇지 않을 경우의 부정적인 평균 효과[@hitt1991]를 조화시킨다. 경쟁과 혁신은 역U자형 관계를 그린다[@aghion2005].
- 시장은 혁신을 비대칭적으로 평가한다. 개척적 혁신은 점진적 혁신에 비해 약 7배의 반응을 얻으며[@srinivasan2009a], IPO 이후 급진적 혁신으로부터의 후퇴[@Wies_2015]는 기술 투자를 통해 부분적으로 상쇄될 수 있다[@wu2024innovation]. 가치평가 체계는 @sec-marketing-finance 에서 전개된다.
